---
title: "Imputación de datos faltantes medata"
output:
  pdf_document:
    toc: true
    number_sections: false
knitr:
  opts_chunk:
    echo: false
editor_options:
  markdown:
    wrap: 72
---

```{r setup, include=FALSE}
knitr::opts_chunk$set(echo = TRUE)
```

# Cargar librerías

```{r}
library(dplyr)
library(ggplot2)
library(here)
library(hms)
library(dplyr)
library(forcats)
library(lubridate)
library(stringr)
library(stringi)
library(tidyr)
```


## Lectura de los datos
Se lee la base de datos que ya está depurada.

```{r}
source("../../utils/load_data.R")
data_model <- load_data("medata_1900_2022_debugged.csv", type = "interim")
```


## Total NA por variable

```{r}
na_empty <- data.frame(
  Column = names(data_model),
  total_na = sapply(data_model, function(col)
    sum(is.na(col))),
  percent_na = sapply(data_model, function(col)
    round(sum(is.na(col)) / nrow(data_model) * 100,2)),
  row.names = NULL)

na_empty <- na_empty %>% arrange(desc(percent_na))
```

De las variables que se van a utilizar en el primer modelo, las que más contiene NA son **sexo_agre** y **parentezco_agresor**. Las otras que se utilizan en el primer modelo, o no tienen NA o tienen menos de 5, por lo que resulta conveniente eliminar estos registros completos.

## # Cambiar categorías

Se puede considerar quitarlo de este código y ponerlo en la depuración

```{r}
# Pertenencia étnica (no se utiliza en el modelo)
data_model <- data_model %>% 
  mutate(per_etn_ = case_when(
    per_etn_ == 1 ~ 1,
    per_etn_ == 2 ~ 1,
    per_etn_ == 3 ~ 1,
    per_etn_ == 4 ~ 1,
    per_etn_ == 5 ~ 1,
    per_etn_ == 6 ~ 2
  ))

# area_
data_model <- data_model %>% 
  mutate(area_ = case_when(
    area_ == 1 ~ "Cabecera municipal",
    area_ == 2 ~ "Centro poblado",
    area_ == 3 ~ "Rural disperso"
  ))

# naturaleza violencia
data_model <- data_model %>% 
  mutate(def_naturaleza = case_when(
    def_naturaleza == 1 ~ "Violencia física",
  def_naturaleza == 2 ~ "Violencia psicológica",
  def_naturaleza == 3 ~ "Negligencia y abandono",
  def_naturaleza %in% c(4, 5, 6, 7, 10, 12, 14) ~ "Violencia sexual"
  ))


# Escenario
data_model <- data_model %>% 
  mutate(escenario = case_when(
    escenario == 1 ~ "Vía Pública",
    escenario == 2 ~ "Vivienda",
    escenario == 3 ~ "Establecimiento educativo",
    escenario == 4 ~ "Lugar de trabajo",
    escenario == 5 ~ "Área deportiva y recreativa",
    escenario == 6 ~ "Área deportiva y recreativa",
    escenario == 7 ~ "Otro",
    escenario == 8 ~ "Comercio y áreas de servicios",
    escenario == 9 ~ "Espacios abiertos",
    escenario == 10 ~ "Lugares de esparcimiento con expendio de alcohol",
    escenario == 11 ~ "Institución de salud",
    escenario == 12 ~ "Área deportiva y recreativa"))
```



```{r}
data_model$sexo_agre <- as.factor(data_model$sexo_agre)
data_model$parentezco_agresor <- as.factor(data_model$parentezco_agresor)
```



## Imputar NAs

- Se aplica el método de imputación MICE únicamente para las variables que se van a incluir en el modelo por ahora, con el método Random Forest.

```{r}
library(mice)
# Aplicamos imputación con MICE
imputed_data <- mice(data_model[, c("edad", "sexo_agre", "parentezco_agresor")], 
                     method = "rf", m = 5)# solo son las variables que se usan en el modelo


# Reemplazamos los valores faltantes con los datos imputados
Datos_imputados <- complete(imputed_data)


# Actualizamos las columnas imputadas sin generar nombres duplicados
data_model <- data_model %>%
  mutate(across(c(edad, sexo_agre, parentezco_agresor), 
                ~ Datos_imputados[[cur_column()]]))
```

# Reagrupar valores poco frecuentes y eliminar NA
- Solo fue para motivo en el curso para disminuir categorías que no tuvieran mucha frecuencia, igualmente, se puede considerar quitar la reagrupacion.

```{r}
data_model <- data_model %>%
  mutate(across(
    .cols = !all_of(c("edad")),  
    .fns = as.factor                     
  )) %>%
  
  # Variable parentezco
  mutate(parentezco_agresor = case_when(
    parentezco_agresor %in% c("Compañero(a) de estudio", "Compañero(a) de trabajo",
                             "Jefe", "Profesor(a)", "Sacerdote/Pastor", "Servidor(a) público") ~ "Otro",
    parentezco_agresor == "Vecino(a)" ~ "Conocido(a)",
    TRUE ~ parentezco_agresor
  )) %>% 
  
  drop_na(area_, conv_agre, escenario)
```



# Recodificación para las variables del modelo

Considerar cambiar los niveles de referencia.

```{r}
data_model <- data_model %>%
  mutate(
    mujer_cabf = factor(mujer_cabf, levels = c(2, 1)),
    
    def_naturaleza = factor(def_naturaleza, levels = c("Negligencia y abandono", "Violencia física", "Violencia psicológica", "Violencia sexual")),
    
    area_ = factor(area_, levels = c("Cabecera municipal", "Centro poblado", "Rural disperso")),
    
    sexo_agre = factor(sexo_agre, levels = c("I","F", "M")),
    
    parentezco_agresor = factor(parentezco_agresor, levels = c("Otro", "Pareja", "Familiar", "Ex_Pareja", "Padre", "Madre", "Conocido(a)", "Amigo(a)", "Desconocido(a)")),
    
    escenario = factor(escenario, levels = c("Otro", "Área deportiva y recreativa", "Comercio y áreas de servicios", "Espacios abiertos", "Establecimiento educativo", "Institución de salud", "Lugar de trabajo", "Lugares de esparcimiento con expendio de alcohol", "Vía Pública", "Vivienda")),
    
    conv_agre = factor(conv_agre, levels = c(2, 1)),
    pac_hos_ = factor(pac_hos_, levels = c(2, 1)),
    inf_aut = factor(inf_aut, levels = c(2, 1))
  )

# Convertir variable respuesta a binaria
data_model$ac_mental <- as.integer(as.character(data_model$ac_mental))
data_model$ac_mental <- ifelse(data_model$ac_mental == 2, 0, 1)
```





```{r}
# Guardar base de datos 
save_data(data_model, "data_model", type = "processed", format = "csv")
```



