---
title: "Análisis descriptivo de casos de violencia de género en Colombia (2015-2023) según información del portal de Datos Abiertos"
date: "2024-11-13"
output:
   pdf_document:
    toc: true
    toc_depth: 2
    number_sections: false
---

\newpage

# Información de la base de datos

La base de datos, titulada *04. Violencia de Género e Intrafamiliar de enero 2015 a marzo 2023 - Semana Epidemiológica 12*, está alojada en el portal de Datos Abiertos de Colombia [(Ver)](https://www.datos.gov.co/Salud-y-Protecci-n-Social/04-Violencia-de-G-nero-e-intrafamiliar-de-enero-20/sq8q-pnf5/about_data). Este recurso recopila información sobre los casos de violencia de género atendidos en instituciones prestadoras de salud (IPS) entre 2015 y 2023.

-   **Fuente:** Secretaría de Salud y Ambiente de Bucaramanga.

-   **Entidad responsable del alojamiento en el portal:** Alcaldía de Bucaramanga.

-   **Frecuencia de actualización:** Semestral.

-   **Última actualización:** 25 de marzo de 2023.

Además de la base de datos, en el anterior enlace se encuentran los siguientes recursos:

-   Tablero interactivo desarrollado por el Centro de Analítica de la Alcaldía de Bucaramanga, con el objetivo de analizar los casos de violencia de género en la ciudad [(Ver)](https://app.powerbi.com/view?r=eyJrIjoiNzJhMmNiOWYtNzk1YS00MTcyLTk5OTAtMDMwYzc4YTRhNjNkIiwidCI6Ijc4NjgzZmYyLTBjMjAtNGJkYS1iYzc3LWQ0YjJhODdmMmE2YSIsImMiOjR9).

-   Calendario epidemiológico del año 2023

# Diccionario de datos

La base de datos cuenta con un total de 12.161 registros y 32 columnas que se describen a continuación:

# Lectura

```{r, message=FALSE}
source("../../utils/load_data.R")
library(here)
```

```{r}
data <- load_data("datos_abiertos_2015_2023.csv", type = "raw")
```

# Depuración

```{r}
# Verificar que los tipos de datos si se hayan leído correctamente
```

```{r}
# Verificar el signo de decimal 
```

```{r}
# Estandarizar los niveles de las variables categoricas
```

```{r}
# Verificar los rangos de las variables numéricas
```

```{r}
# Verificar la escala de medición de las variables numéricas
```

```{r}
# Verificar que no haya valores faltantes
```

```{r}
# Verificar registros duplicados
```

```{r}
# Verificar datos atipicos
```

# Análisis descriptivo
