---
title: "Análisis descriptivo de casos de violencia de género en Colombia (2015-2023) según información del portal de Datos Abiertos"
date: "2024-11-13"
output:
   pdf_document:
    toc: true
    number_sections: false
---

\newpage

# Información de la base de datos

La base de datos, titulada *04. Violencia de Género e Intrafamiliar de enero 2015 a marzo 2023 - Semana Epidemiológica 12*, está alojada en el portal de Datos Abiertos de Colombia [(Ver)](https://www.datos.gov.co/Salud-y-Protecci-n-Social/04-Violencia-de-G-nero-e-intrafamiliar-de-enero-20/sq8q-pnf5/about_data). Este recurso recopila información sobre los casos de violencia de género atendidos en instituciones prestadoras de salud (IPS) entre 2015 y 2023.

-   **Fuente:** Secretaría de Salud y Ambiente de Bucaramanga.

-   **Entidad responsable del alojamiento en el portal:** Alcaldía de Bucaramanga.

-   **Frecuencia de actualización:** Semestral.

-   **Última actualización:** 25 de marzo de 2023.

Además de la base de datos, en el anterior enlace se encuentran los siguientes recursos:

-   Tablero interactivo desarrollado por el Centro de Analítica de la Alcaldía de Bucaramanga, con el objetivo de analizar los casos de violencia de género en la ciudad [(Ver)](https://app.powerbi.com/view?r=eyJrIjoiNzJhMmNiOWYtNzk1YS00MTcyLTk5OTAtMDMwYzc4YTRhNjNkIiwidCI6Ijc4NjgzZmYyLTBjMjAtNGJkYS1iYzc3LWQ0YjJhODdmMmE2YSIsImMiOjR9).

-   Calendario epidemiológico del año 2023

# Lectura

```{r, message=FALSE}
source("../../utils/load_data.R")
library(here)
library(hms)
library(dplyr)
library(forcats)
library(lubridate)
```

```{r}
data <- load_data("datos_abiertos_2015_2023.csv", type = "raw")
```

```{r}
# Estructura de la base de datos
str(data)
```

# Depuración de la base de datos

## Selección casos de mujeres

```{r}
data <- data %>% filter(sexo_ == "Femenino")
```

La base de datos tiene un total de 12161 casos de violencia de género donde 8406 corresponden a mujeres. De aquí adelante se trabaja solo con estos casos.

## Variable orden

La variable orden no aporta información útil al estudio, solo es de identificación.

```{r}
data <- data %>%
  select(-Orden)
```

## Variables de tipo factor

Las variables como "Tipo de Paciente", "Condición al egresar", "Naturaleza", "Actividad", "Presencia de sustancias", "Escenario" y "Zona de exposición" son categóricas y representan distintas categorías sin un orden específico. Esta conversión facilita el análisis estadístico y la interpretación de los resultados futuros, para cuando se desee estudiar estas variables categóricas. 

```{r}
data <- data %>%
  mutate(across(c(Departamento, Municipio, sexo_, Grupo.edad, Ciclo.de.vida, area_, Tipo.de.Seguridad.Social, pac_hos_, con_fin_, naturaleza, actividad, parentezco_vict, sust_vict, escenario, zona_conf,Barrio, Comuna, ndep_resi,nmun_resi, nom_actividad,parentezco_vict,nom_upgd), as.factor))
```

### Variable Departamento

```{r}
unique(data$Departamento)
```
La variable departamento presenta algunas inconsistencias en la escritura de los nombres, por lo que se han corregido los errores ortográficos en aquellos casos que pertenecen al mismo departamento. Además, se ha asignado a las ciudades de Barranquilla y Bogotá sus respectivos departamentos, para evitar que se consideren como departamentos diferentes.

Por otro lado, se han identificado algunas filas que contenían nombres que no coinciden con departamentos de Colombia, y dado que esta columna corresponde al lugar de procedencia/ocurrencia del hecho y tras investigar, se determinó que correspondían a estados de Venezuela, algunos de los cuales no están en la frontera con Colombia. Estos registros se han clasificado solamente como "Venezuela". También se ha encontrado una categoría denominada "Departamentos desconocidos", que se asume que son filas NA para esta columna.

```{r}
data <- data %>%
  mutate(Departamento = recode(Departamento,
                               "BOLIVAR" = "BOLÍVAR",  # "BOLIVAR" a "BOLÍVAR"
                               "STA MARTA D.E." = "SANTA MARTA",  # "STA MARTA D.E." a "SANTA MARTA"
                               "NORTE SANTANDER" = "NORTE DE SANTANDER",  # "NORTE SANTANDER" a "NORTE DE SANTANDER"
                               "BARRANQUILLA" = "ATLANTICO",  # Asignar "ATLANTICO" a "BARRANQUILLA"
                               "BOGOTÁ" = "CUNDINAMARCA",  # Asignar "CUNDINAMARCA" a "BOGOTÁ"
                               "ARAGUA" = "EXTERIOR",
                               "VARGAS" = "EXTERIOR", 
                               "APURE" = "EXTERIOR",  
                               "CARABOBO" = "EXTERIOR", 
                               "PORTUGUESA" = "EXTERIOR", 
                               "ZULIA" = "Depto[Venezuela]", 
                               "YARACUY" = "EXTERIOR",  
                               "TACHIRA" = "EXTERIOR",
                               "ATLANTICO" = "ATLÁNTICO",
                               "CORDOBA" = "CÓRDOBA",
                               "CAQUETA" = "CAQUETÁ",
                               "BOYACA" = "BOYACÁ"
  ))
```

**NUEVO**

### Variable Municipio

Dado que no se conoce el municipio se cambia a NA las siguientes categorías. 
```{r}
data <- data %>%
  mutate(Municipio = recode(Municipio,
                               "* CAQUETA. MUNICIPIO DESCONOCIDO" = NA_character_,
                               "* SANTANDER. MUNICIPIO DESCONOCIDO" = NA_character_
  ))
```

**NUEVO**

### Variable Grupo de edad

Se modifica la escritura de algunos niveles. 

```{r}
data <- data %>%
  mutate(Grupo.edad = recode(Grupo.edad,
                               "7  a 11" = "7 a 11", 
                               "60 y mas" = "60 y más"
  ))
```

**NUEVO**

### Variable Ciclo de vida

Se modifica la escritura de algunos niveles. 

```{r}
data <- data %>%
  mutate(Ciclo.de.vida = recode(Ciclo.de.vida,
                               "Jovenes" = "Jóvenes"
  ))
```

### Variable Barrio 

Se convirtieron los niveles "SIN INFORMACIÓN" a NA. Además, para los casos con barrio "GRON" se asume que es un error tipográfico y se refiere es a Giron, municipio del área metropolitana de Bucaramanga.

```{r}
data <- data %>%
  mutate(Barrio = recode(Barrio,
                                "SIN INFORMACION"  = NA_character_,
                              "GRON" = "GIRON"))
```

### Variable Comuna

Se convirtieron los niveles "SIN INFORMACIÓN" a NA.

```{r}
data <- data %>%
  mutate(Comuna = recode(Comuna,
                              "SIN INFORMACION" = NA_character_))
```

### Variable Tipo de Seguridad Social

```{r}
unique(data$Tipo.de.Seguridad.Social)
```
Para esta variable, existen inconsistencias en la escritura de las categorías. Por ejemplo, hay variaciones en el uso de mayúsculas y minúsculas, lo que genera duplicados, como "No asegurado", "No Asegurado" y "no asegurado". La categoría "No afiliado", se recodifica a "No asegurado", y así disminuye el número de niveles en esta variable.

```{r}
data <- data %>%
  mutate(Tipo.de.Seguridad.Social = recode(Tipo.de.Seguridad.Social,
                                           "no asegurado" = "No asegurado",
                                           "No Asegurado" = "No asegurado",
                                           "subsidiado" = "Subsidiado",
                                           "No Afiliado" = "No asegurado",
                                           "Excepción" = "Excepción",
                                           "Indeterminado" = "Indeterminado",
                                           "Especial" = "Especial"))
```

### Variable def_naturaleza

Se refiere a cualquier acción o conducta violenta desarrollada a partir de relaciones de poder basadas en el género.

```{r}
unique(data$def_naturaleza)
```

**Nuevo: ¿abuso sexual y acoso sexual se puede unificar?**

Se realizaron ajustes en la variable def_naturaleza para mejorar la calidad de los datos, corrigiendo inconsistencias y estandarizando categorías. Se reemplazaron valores erróneos o faltantes, como "Sin Informacion" y "ERROR: #N/A", por NA para tratarlos como datos faltantes. Además, se unificaron categorías similares, como "Otros actos sexuales" y "Otras violencias sexuales", bajo una sola etiqueta ("Otras violencias sexuales") para simplificar el análisis. Estas modificaciones permiten una mejor interpretación y manejo de los datos, facilitando su análisis posterior. De igual forma, se unificaron las categorías "Violacion" y "Abuso sexual" en "Acceso carnal".

```{r}
# Limpiar y estandarizar la variable def_naturaleza

data <- data %>%
  mutate(def_naturaleza = as.character(def_naturaleza)) %>%  # Aseguramos que sea tipo carácter
  mutate(def_naturaleza = recode(def_naturaleza,
                                 "Sin Informacion" = NA_character_,
                                 "ERROR: #N/A" = NA_character_,
                                 "Sin informacion" = NA_character_,
                                 "Violencia fisica" = "Física",
                                 #"Violacion" = "Acceso carnal",
                                 #"Abuso sexual" = "Acceso carnal",
                                 "Violencia psicologica" = "Psicológica",
                                 "Otros actos sexuales" = "Otras violencias sexuales",  # Unificar categorías
                                 "Actos sexuales violencia" = "Actos sexuales",  # Unificar categorías
                                 "Explotacion sexual, comercial niños, adolescentes" = "Explotación sexual comercial"))

# Verificar los cambios
unique(data$def_naturaleza)
data$def_naturaleza <- as.factor(data$def_naturaleza)
```
**HAY QUE CAMBIAR**
### Variable naturaleza
Por lo anterior, se buscó unificar también los indicativos de esas categorías. En el caso de la categoría "4" (abuso sexual) se pasó a "6" acceso carnal. Para las categorías "violacion", "Otros actos sexuales" y "Actos sexuales violencia" coincidía su indicativo con el indicativo de la categoría a la que se cambió. Además, esta variable está tomando un valor de 99 en algunos registros, de acuerdo a las fichas encontradas con las que se notifican los casos de violencia, en ninguna versión hay una naturaleza/modalidad de violencia identificada con este valor. Por lo tanto, se convierte en NA.

```{r}
data <- data %>%
  mutate(naturaleza = recode(naturaleza,
                              "99" = NA_character_
                               #"4" = "6"
                             ))
```


**Nuevo**

### Variable nom_actividad

Esta variable indica la actividad a la que se dedica la víctima, tiene niveles como "Reciclador", "Maestro", "Servidor publico" y "Fuerza publica". 

```{r}
 data %>% filter(nom_actividad %in% c("Reciclador","Maestro","Servidor publico","Fuerza publica"))
unique(data$nom_actividad)
```
Teniendo en cuenta que son pocos los registros y a partir de la [ficha de notificación del SIVIGILA 2018](https://www.hosdenar.gov.co/dependencias/iamii/wp-content/uploads/2019/01/VIOLENCIA_875_2018.pdf) estas categorías no son incluidas, se decide pasarlas a la categoría "Otro".

```{r}
data <- data %>%
  mutate(nom_actividad = recode(nom_actividad,
                                           "Trabajadora domestica" = "Trabajador(a) doméstico(a)",
                                           "Maestro" = "Otro",
                                           "Servidor publico" = "Otro",
                                           "Fuerza publica" = "Otro",
                                           "Reciclador" = "Otro"
                                ))
```

### Variable actividad

Esta variable es un indicativo para la variable anterior, por lo tanto, se realiza el cambio para las 4 categorías.

```{r}
data <- data %>%
  mutate(actividad = recode(actividad,
                                  "8" = "26",
                                  "15" = "26",
                                  "16" = "26",
                                  "17" = "26",
                            ))
```

**Nuevo**
### Variable edad

Se cambia a NA los casos en que la edad es de 0 años.
```{r}
data <- data %>%
  mutate(edad_agre = na_if(edad_agre, 0))
```


### Variable parentezco_vict****

```{r}
unique(data$parentezco_vict)
```
El cambio de valores como "Novio(a)" a "Pareja", "Ex - amante" a "Ex pareja" y "Pareja" a "Amante" permite agrupar las distintas relaciones de parentesco o afectivas bajo un formato más consistente. Estas modificaciones ayudan a mejorar la precisión de las categorías, asegurando que las relaciones similares sean tratadas de manera coherente.


```{r}
data <- data %>%
  mutate(parentezco_vict = recode(parentezco_vict,
                                           "Novio(a)" = "Pareja",
                                           "Ex - amante" = "Ex pareja",
                                            "Pareja" = "Amante"))
```


### Variable ndep_resi

Se modifica la escritura de algunos niveles.

```{r}
data <- data %>%
  mutate(ndep_resi = recode(ndep_resi,
                               "BOLIVAR" = "BOLÍVAR",  # "BOLIVAR" a "BOLÍVAR"
                               "NORTE SANTANDER" = "NORTE DE SANTANDER",  # "NORTE SANTANDER" a "NORTE DE SANTANDER"
                               "BOGOTA" = "CUNDINAMARCA",  # Asignar "CUNDINAMARCA" a "BOGOTÁ"
                               "BOYACA" = "BOYACÁ"
  ))
```

### Variable nmun_resi

Se cambiaron los niveles que indicaban desconocimiento del municipio por NA, al igual que "CONTRATACIÓN" y "Colombia" por no tener relación con la variable. Además, el nivel "COLOMBIA - SIN ESPECIFICACIÓN ADICIONAL DE LUGAR" se cambió a "Exterior", dado que en estos registros el departamento se registra como "Exterior".

```{r}
data <- data %>%
  mutate(nmun_resi = recode(nmun_resi,
                               "* AMAZONAS. MUNICIPIO DESCONOCIDO" = NA_character_,
                               "* SANTANDER. MUNICIPIO DESCONOCIDO" = NA_character_,
                               "COLOMBIA" = NA_character_,
                               "CONTRATACION" = NA_character_,
                               "* EXTERIOR. PAÍS DESCONOCIDO - SIN ESPECIFICACIÓN ADICIONAL DE LUGAR" = "Exterior",
                               "COLOMBIA - SIN ESPECIFICACIÓN ADICIONAL DE LUGAR" = "Exterior",
                               "CUCUTA" = "CÚCUTA",
                               "BOGOTA" = "BOGOTÁ"
  ))
```

## Variable hora del hecho

Se realizó una transformación en la variable hora_hecho para extraer únicamente la hora de la cadena de texto, la cual está en formato de 24 horas y se convirtió en un objeto de tipo hms, lo que permite un manejo más eficiente de los tiempos. Este proceso garantiza que la variable esté en un formato uniforme y adecuado para su análisis. 


```{r}
data <- data %>%
  # Extraer solo la hora y convertirla a formato de tiempo con hms
  mutate(hora_hecho = hora_hecho %>%
           sub(".*T(\\d{2}:\\d{2}:\\d{2}).*", "\\1", .) %>%
           as.POSIXct(format = "%H:%M:%S") %>%
           format(format = "%H:%M:%S") %>%
           as_hms())
```

## Variable fecha del hecho

El formato de fecha inicial es dd/mm/yyyy pero al convertir el objeto se cambia al formato por defecto: yyyy-mm-dd.

```{r}
# Cambiar tipo de dato a Date
data$fec_hecho <- as.Date(data$fec_hecho, format = "%d/%m/%Y")
```

## Rangos de fecha y hora

```{r}
# Verificar que las horas estén entre el rango 00:00:00 24:00:00
data %>%
  filter(!between(hms(hora_hecho), hms("00:00:00"), hms("24:00:00"))) %>%
  nrow()
```

## Valores faltantes

```{r}
# Buscar valores faltantes y celdas vacias ("")
na_empty <- data.frame(
  Column = names(data),
  total_na = sapply(data, function(col) sum(is.na(col))),
  total_empty = sapply(data, function(col) sum(col == "", na.rm = TRUE)),
  row.names = NULL
)
```

De acuerdo a lo anterior son `r sum(na_empty$total_na)` celdas NA y `r sum(na_empty$total_empty)` celdas que fueron definidas como vacías poniendo "".

```{r}
# Filtrar filas con uno o más valores faltantes o celdas vacias
row_na_empty <- data %>%
  filter(if_any(everything(), ~ is.na(.) | . == "")) 
  #%>%  nrow()
```

Para un total de `r nrow(row_na_empty)` registros con celdas vacías, lo que corresponde al `r round((nrow(row_na_empty)*100)/nrow(data),2)` % de la base de datos. Sin embargo, como hay columnas relacionadas, algunas celdas de una columna pueden recibir un valor a partir de otra columna.

### Relacionar información para rellenar campos

```{r}
# Variable Comuna a partir de barrio
row_na_empty %>% filter((!is.na(Barrio) | Barrio != "") & (is.na(Comuna) | Comuna == ""))
```

```{r}
data <- data %>%
  mutate(Comuna = case_when(
    (is.na(Comuna) | Comuna == "" ) & Barrio == "Chapinero" ~ "03. SAN FRANCISCO",
    (is.na(Comuna) | Comuna == "" ) & Barrio == "GIRON"~ "GIRON",
    TRUE ~ Comuna
  ))
```


```{r}
# Variable naturaleza a partir de definición naturaleza (def_naturaleza)
row_na_empty %>% filter((!is.na(def_naturaleza) | def_naturaleza != "") & (is.na(naturaleza) | naturaleza == ""))
```

```{r}
data <- data %>%
  mutate(naturaleza = case_when(
    (is.na(naturaleza) | naturaleza == "" ) & def_naturaleza == "Acceso carnal" ~ "6",
    (is.na(naturaleza) | naturaleza == "" ) & def_naturaleza == "Acoso sexual"~ "5",
    (is.na(naturaleza) | naturaleza == "" ) & def_naturaleza == "Actos sexuales"~ "12",
    (is.na(naturaleza) | naturaleza == "" ) & def_naturaleza == "Negligencia y abandono" ~ "3",
    (is.na(naturaleza) | naturaleza == "" ) & def_naturaleza == "Otras violencias sexuales"~ "14",
    (is.na(naturaleza) | naturaleza == "" ) & def_naturaleza == "Trata de personas"~ "10",
    (is.na(naturaleza) | naturaleza == "" ) & def_naturaleza == "Violencia física"~ "1",
    (is.na(naturaleza) | naturaleza == "" ) & def_naturaleza == "Violencia psicológica" ~ "2",
    TRUE ~ naturaleza
  ))
```


```{r}
# Variable nombre de actividad (nom_actividad) a partir del indicativo de actividad
row_na_empty %>% filter((!is.na(actividad) | actividad != "") & (is.na(nom_actividad) | nom_actividad == ""))
```

```{r}
data <- data %>%
  mutate(nom_actividad = case_when(
    (is.na(nom_actividad) | nom_actividad == "" ) & actividad == "13" ~ "Líderes(as) cívicos",
    (is.na(nom_actividad) | nom_actividad == "" ) & actividad == "24"~ "Estudiante",
    (is.na(nom_actividad) | nom_actividad == "" ) & actividad == "26"~ "Otro",
    (is.na(nom_actividad) | nom_actividad == "" ) & actividad == "28"~ "Trabajador(a) doméstico(a)",
    (is.na(nom_actividad) | nom_actividad == "" ) & actividad == "29" ~ "Persona en situación de prostitución",
    (is.na(nom_actividad) | nom_actividad == "" ) & actividad == "30"~ "Campesino/a",
    (is.na(nom_actividad) | nom_actividad == "" ) & actividad == "31"~ "Persona dedicada al cuidado del hogar",
    (is.na(nom_actividad) | nom_actividad == "" ) & actividad == "32"~ "Persona que cuida a otras",
    (is.na(nom_actividad) | nom_actividad == "" ) & actividad == "33" ~ "Ninguna",
    TRUE ~ nom_actividad
  ))
```


```{r}
# Volver a analizar celdas vacías
na_empty <- data.frame(
  Column = names(data),
  total_na = sapply(data, function(col) sum(is.na(col))),
  total_empty = sapply(data, function(col) sum(col == "", na.rm = TRUE)),
  row.names = NULL
)
```

Se puede observar que disminuyó la cantidad de celdas vacías. 

```{r}
# Filtrar filas con uno o más valores faltantes o celdas vacias
row_na_empty <- data %>%
  filter(if_any(everything(), ~ is.na(.) | . == "")) 
  #%>%  nrow()
```

Entonces luego de rellenar las celdas vacías a partir de información relacionada queda un total de `r nrow(row_na_empty)` registros con celdas vacías, lo que corresponde al `r round((nrow(row_na_empty)*100)/nrow(data),2)` % de la base de datos. Es decir, se pueden utilizar `r nrow(data) - nrow(row_na_empty)` registros.

Sin embargo, variables como edad agresor y hora del hecho no se encuentran en todas las fichas de notificación del SIVIGILA, lo que puede ser la razón por la cual hay tantas celdas vacías en sus columnas. Según lo investigado desde la ficha 2018 no se pide estas variables. 

```{r}
NA_without_columns <- data %>%
  select(-edad_agre, -hora_hecho) %>%
  filter(if_any(everything(), ~ is.na(.) | . == "")) %>%
  nrow()
```

Si no se consideran, se tendrían `r nrow(data) - NA_without_columns` registros completos para utilizar. 

## Registros duplicados

```{r}
# Buscar registros duplicados
data %>%
  filter(duplicated(data)) %>%
  nrow()
```

## Datos atípicos
```{r}

```

## Base de datos depurada

```{r}
```


# Análisis descriptivo

```{r}
# Leer base de datos depurada
```

# Conclusiones