---
title: "Depuración y Descriptivos: Registros no Fatales "
output: html_document
date: "2025-07-10"
---

```{r setup, include=FALSE}
knitr::opts_chunk$set(echo = TRUE)
```

Dada la depuración inicial, en el siguiente documento se procede a realizar los ajustes necesarios para enfocar los modelos que se desarrollarán.

```{r, echo=FALSE, message=FALSE}
source("../../utils/load_data.R")
library(here)
library(hms)
library(dplyr)
library(forcats)
library(lubridate)
library(stringr)
library(stringi)
library(janitor)
library(explore)
library(ggplot2)
library(sf)
library(readr)
library(patchwork)
# library(knitr)
```

```{r, echo=FALSE}
nf_data <- load_data("INMLCF_no_fatales_debugged_2015_2024_v2.csv", type = "interim")
```

```{r, echo=FALSE, message=FALSE,results='hide'}
colnames(nf_data)
```

```{r, echo=FALSE}
# nf_data <- nf_data %>% mutate(
#     codigo_dane_departamento = as.character(codigo_dane_departamento),
#     codigo_dane_departamento = ifelse(codigo_dane_departamento == "11", "25", codigo_dane_departamento))
```


```{r, echo=FALSE, message=FALSE,results='hide', warning=FALSE}
nf_data <- nf_data %>%
  mutate(across(
    .fns = as.factor                     
  ))
```


```{r, echo=FALSE, message=FALSE,results='hide'}
nf_data |> is.na() |> colSums() %>% sort(decreasing = TRUE) |> data.frame() %>% setNames("na_count")
```
```{r, echo=FALSE, message=FALSE,results='hide'}
nf_data %>% colnames()
```

### Filtros y agrupaciones


Filtros aplicados:

 *-* Tipo de violencia = Violencia sexual,Violencia interpersonal,Violencia intrafamiliar,Violencia sociopolítica.
 
 *-* Pais de la víctima = Colombia.
 
 *-* Agresor = Pareja, Familiar, Ex-pareja, Conocido.

Agrupaciones:
 *-* Ciclo vital: Adulto Mayor y Adultez, Primera Infancia e Infancia.
 
 *-* Escenario del hecho: Distintos de vivienda, se renombran como **espacios sociales**.
 
 *_* Escolaridad: Doctorado o equivalente,educación técnica profesional y tecnológica, especialización, maestría o equivalente, universitario, educación media o secundaria alta como **Educación superior**.
 
 *-* Rango de hora: De 6 am hasta 5pm como horario laboral, en otro caso queda como fuera del horario laboral.


```{r, echo=FALSE}
# nf_data <- nf_data %>% filter(municipio_del_hecho_dane == "Medellín")
```


 
```{r, echo=FALSE}
nf_data <- nf_data %>% filter(def_naturaleza %in% c("Violencia sexual","Violencia interpersonal","Violencia intrafamiliar","Violencia sociopolítica")) 

nf_data <- nf_data %>% filter(circunstancia_del_hecho != "Bala perdida")

nf_data <- nf_data %>% filter(pais_de_nacimiento_de_la_victima =="Colombia") 
```


```{r, echo=FALSE}
# nf_data %>% count(pais_de_nacimiento_de_la_victima)
# write.csv(nf_data %>% count(pais_de_nacimiento_de_la_victima), "pais.csv", fileEncoding = "UTF-8", row.names = FALSE)
```

```{r, echo=FALSE}
# nf_data <- nf_data %>% mutate(
#   agresor_ag = case_when(
#     agresor_ag == "Amigo(a)" ~ "Conocido",
#     TRUE ~ agresor_ag
#   )
# )
```

```{r, echo=FALSE, results='hide'}
nf_data %>% count(agresor_ag)
```

```{r, echo=FALSE, results='hide'}
nf_data <- nf_data %>% mutate(
  agresor_group = case_when(
  agresor_ag == "Delincuencia común" ~ "Actores del conflicto",
  agresor_ag == "Miembro de grupos alzados al margen de la ley" ~ "Actores del conflicto",
  agresor_ag == "Miembro de un grupo de la delincuencia organizada" ~  "Actores del conflicto",
    agresor_ag == "Miembros de las fuerzas armadas, de policía, policía judicial y servicios de inteligencia" ~ "Actores del conflicto",
  agresor_ag == "Encargado del cuidado" ~ "Conocido",
  agresor_ag == "Amigo(a)" ~ "Conocido",
  TRUE ~ agresor_ag
))

```

Dado que la violencia sociopolítica puede ser más perpetuada por agresores distintos a pareja, familiar, ex-pareja o conocido, a continuación se valida el cambio que sufre este nivel de la variable tipo de violencia:

```{r, echo=FALSE, warning=FALSE}
nf_data %>% filter(def_naturaleza == "Violencia sociopolítica") %>% count(agresor_ag)  %>%
  arrange(desc(n)) %>%
  mutate(agresor_ag = stringr::str_trunc(agresor_ag, width = 30))
```
Aplicando el filtro de que el agresor sólo sea pareja, familiar, ex-pareja, conocido.
```{r, echo=FALSE, warning=FALSE}
nf_data <- nf_data %>% filter(agresor_group %in% c("Pareja","Familiar","Ex-pareja","Conocido", "Actores del conflicto")) 
```
```{r, echo=FALSE}
nf_data %>% filter(def_naturaleza == "Violencia sociopolítica") %>% count(agresor_group) %>%
  arrange(desc(n)) 
```

Agrupación dado el tipo de agresor y la circunstancia del hecho para la violencia sociopolítica:
```{r, echo=FALSE}
nf_data %>% filter(def_naturaleza == "Violencia sociopolítica") %>% count( circunstancia_del_hecho,agresor_ag) %>%
  arrange(desc(n)) 
```

Violencia interpersonal 
```{r}
nf_data %>% filter(circunstancia_del_hecho == "Riña")%>% count(agresor_ag)
```

```{r, echo=FALSE}
# nf_data <- nf_data %>% filter(circunstancia_del_hecho != "Riña")
```

```{r, echo=FALSE}
nf_data <- nf_data %>% mutate(
  escenario_del_hecho = case_when(
    escenario_del_hecho != "vivienda" ~ "Espacios sociales",
    TRUE ~ escenario_del_hecho
  )
)
```

```{r, echo=FALSE}
# nf_data <- nf_data %>% mutate(
#   escolaridad = case_when(
#     escolaridad == "Educación básica primaria" ~ "Educación básica primaria y secundaria",
#     escolaridad == "Educación básica secundaria o secundaria baja" ~ "Educación básica primaria y secundaria",
#     escolaridad == "Doctorado o equivalente" ~ "Educación superior",
#     escolaridad == "Educación técnica profesional y tecnológica" ~ "Educación superior",
#     escolaridad == "Especialización, maestría o equivalente" ~ "Educación superior",
#     escolaridad == "Universitario" ~ "Educación superior",
#     escolaridad == "Educación media o secundaria alta" ~ "Educación superior",
#     TRUE ~ escolaridad
#   )
# )
```

 Ciclo
 
```{r}
nf_data %>% count(grupo_de_edad_de_la_victima)
```


```{r, echo=FALSE}
nf_data <- nf_data %>% mutate(
  ciclo_vital_2 = case_when(
    grupo_de_edad_de_la_victima %in% c("00-04", "05-09") ~ "00-09",
    grupo_de_edad_de_la_victima %in% c("10-14", "15-17", "18-19") ~ "10-19",
    grupo_de_edad_de_la_victima %in% c("20-24", "25-29") ~ "20-29",
    grupo_de_edad_de_la_victima %in% c("30-34", "35-39") ~ "30-39",
    grupo_de_edad_de_la_victima %in% c("40-44", "45-49") ~ "40-49",
    grupo_de_edad_de_la_victima %in% c("50-54", "55-59") ~ "50-59",
    TRUE ~ grupo_de_edad_de_la_victima
  )
)
```

```{r, echo=FALSE}
nf_data <- nf_data %>% mutate(
  ciclo_vital_ = case_when(
    grupo_de_edad_de_la_victima %in% c("00-04", "05-09","10-14","15-17","18-19") ~ "Niñas y adolescentes",
    grupo_de_edad_de_la_victima %in% c("20-24", "25-29","30-34") ~ "Jovenes",
    grupo_de_edad_de_la_victima %in% c("35-39", "40-44","45-49","50-54","55-59") ~ "Adultez",
    TRUE ~ grupo_de_edad_de_la_victima
  )
)

# nf_data %>% mutate(
#   ciclo_vital = case_when(
#     ciclo_vital == "Adulto Mayor" ~ "Adulto Mayor y Adultez",
#     ciclo_vital == "Adultez" ~ "Adulto Mayor y Adultez",
#     ciclo_vital == "Primera Infancia" ~ "Primera Infancia e Infancia",
#     ciclo_vital == "Infancia" ~ "Primera Infancia e Infancia",
#     TRUE ~ ciclo_vital
#   )
# )
```

```{r, echo=FALSE, results="hide"}
nf_data %>% count(ciclo_vital_)
```

```{r}
nf_data <- nf_data %>% filter(ciclo_vital_ %in% c("Niñas y adolescentes", "Jovenes", "Adultez"))
```

```{r}
table(nf_data$escolaridad, nf_data$ciclo_vital_2)
```

```{r,echo=FALSE, results='hide'}
nf_data %>% count(rango_de_hora_del_hecho_x_3_horas)
```



```{r, echo=FALSE}
departamentos_colombia <- tribble(
  ~region, ~departamento, ~codigo_dane_departamento,
  
  # REGIÓN CARIBE
  "Caribe", "Atlántico", 8,
  "Caribe", "Bolívar", 13,
  "Caribe", "Cesar", 20,
  "Caribe", "Córdoba", 23,
  "Caribe", "La Guajira", 44,
  "Caribe", "Magdalena", 47,
  "Caribe", "San Andrés", 88,
  "Caribe", "Sucre", 70,
  
  # REGIÓN EJE CAFETERO
  "Eje Cafetero", "Antioquia", 5,
  "Eje Cafetero", "Caldas", 17,
  "Eje Cafetero", "Quindío", 63,
  "Eje Cafetero", "Risaralda", 66,
  
  # REGIÓN PACÍFICO
  "Pacífico", "Cauca", 19,
  "Pacífico", "Chocó", 27,
  "Pacífico", "Nariño", 52,
  "Pacífico", "Valle del Cauca", 76,
  
  # REGIÓN CENTRO ORIENTE
  "Centro Oriente", "Bogotá, D.C.", 11,
  "Centro Oriente", "Boyacá", 15,
  "Centro Oriente", "Cundinamarca", 25,
  "Centro Oriente", "Norte de Santander", 54,
  "Centro Oriente", "Santander", 68,
  
  # REGIÓN DE LOS LLANOS
  "Llanos", "Arauca", 81,
  "Llanos", "Casanare", 85,
  "Llanos", "Guainía", 94,
  "Llanos", "Guaviare", 95,
  "Llanos", "Meta", 50,
  "Llanos", "Vaupés", 97,
  "Llanos", "Vichada", 99,
  
  # REGIÓN CENTRO SUR AMAZONÍA
  "Centro Sur Amazonía", "Amazonas", 91,
  "Centro Sur Amazonía", "Caquetá", 18,
  "Centro Sur Amazonía", "Huila", 41,
  "Centro Sur Amazonía", "Putumayo", 86,
  "Centro Sur Amazonía", "Tolima", 73
)
```

```{r, echo=FALSE}
departamentos_colombia$codigo_dane_departamento <- as.factor(departamentos_colombia$codigo_dane_departamento)
nf_data <- nf_data %>%
  left_join(departamentos_colombia, by = "codigo_dane_departamento")
```

```{r, echo=FALSE}
# nf_data %>% filter(is.na(region)) %>% count(departamento_del_hecho_dane)
```

```{r, echo=FALSE}
nf_data <- nf_data %>% mutate(
  region = case_when(
    is.na(region)  ~ "Sin información",
    
    TRUE ~ region
  )
)
```


### Circunstancia del hecho 


```{r, echo=FALSE, results='hide'}
nf_data %>%
  count(def_naturaleza) %>%
  mutate(proporcion = n / sum(n) * 100) %>%
  ggplot(aes(x = def_naturaleza, y = n)) +
  geom_col(fill = "#AE86D3", alpha = 0.8) +  # Color de las barras
  geom_text(aes(label = paste0(round(proporcion, 1), "%")), 
            vjust = -0.2, 
            color = "#4B0082",  # Morado oscuro
            fontface = "bold",
            size = 3.4) +  # Texto en negrita
  labs(title = "Casos de violencia por tipo", x = "", y = "Frecuencia") +
  theme_minimal() +
  theme(axis.text.x = element_text(angle = 45, hjust = 1))
```

Circunstancia del hecho asociado a violencia interpersonal
```{r, echo=FALSE}
nf_data %>% filter(def_naturaleza == "Violencia interpersonal") %>% group_by(circunstancia_del_hecho) %>% summarise(n=n())
```

## Temporales
```{r, echo=FALSE}
nf_data$ano_del_hecho <- nf_data$ano_del_hecho %>% as.factor()
```

```{r, echo=FALSE}
anio <- nf_data %>%
  count(ano_del_hecho) %>%
  mutate(proporcion = n / sum(n) * 100) %>%
  ggplot(aes(x = ano_del_hecho, y = n)) +
  geom_col(fill = "#AE86D3", alpha = 0.8) +  # Color de las barras
  geom_text(aes(label = paste0(round(proporcion, 1), "%")), 
            vjust = -0.2, 
            color = "#4B0082",  # Morado oscuro
            fontface = "bold",
            size = 3) +  # Texto en negrita
  labs(title = "Casos de violencia por año", x = "Año", y = "Frecuencia") +
  theme_minimal()
```

```{r, echo=FALSE}
meses_orden <- c("Enero", "Febrero", "Marzo", "Abril", "Mayo", "Junio",
                 "Julio", "Agosto", "Septiembre", "Octubre", "Noviembre", "Diciembre")
mes <- nf_data %>%
  # filter(mes_del_hecho != "Sin información") %>% 
  count(mes_del_hecho) %>%
  mutate(
    mes_del_hecho = factor(mes_del_hecho, levels = meses_orden),
    proporcion = n / sum(n) * 100
  ) %>%
  ggplot(aes(x = mes_del_hecho, y = n)) +
  geom_col(fill = "#AE86D3", alpha = 0.8) +
  geom_text(aes(label = paste0(round(proporcion, 1), "%")), 
            vjust = -0.2, 
            color = "#4B0082",
            fontface = "bold",
            size = 3) +
  labs(title = "Casos de violencia por mes", x = "Mes", y = "Frecuencia") +
  theme_minimal() +
  theme(axis.text.x = element_text(angle = 45, hjust = 1))
```

```{r, echo=FALSE}
dia <- nf_data %>%
  # filter(dia_del_hecho != "Sin información") %>% 
  count(dia_del_hecho) %>%
  mutate(dia_del_hecho = factor(dia_del_hecho, levels = c("Lunes", "Martes", "Miércoles", "Jueves", 
                "Viernes", "Sábado", "Domingo")),
    proporcion = n / sum(n) * 100) %>%
  ggplot(aes(x = dia_del_hecho, y = n)) +
  geom_col(fill = "#AE86D3", alpha = 0.8) +  # Color de las barras
  geom_text(aes(label = paste0(round(proporcion, 1), "%")), 
            vjust = -0.2, 
            color = "#4B0082",  # Morado oscuro
            fontface = "bold",
            size = 3) +  # Texto en negrita
  labs(title = "Casos de violencia por día", x = "Día", y = "Frecuencia") +
  theme_minimal()
```


```{r, echo=FALSE}
hora <- nf_data %>%
  count(rango_de_hora_del_hecho_x_3_horas) %>%
  mutate(proporcion = n / sum(n) * 100) %>%
  ggplot(aes(x = rango_de_hora_del_hecho_x_3_horas, y = n)) +
  geom_col(fill = "#AE86D3", alpha = 0.8) +  # Color de las barras
  geom_text(aes(label = paste0(round(proporcion, 1), "%")), 
            vjust = -0.2, 
            color = "#4B0082",  # Morado oscuro
            fontface = "bold",
            size = 3) +  # Texto en negrita
  labs(title = "Casos de violencia por hora", x = "Hora", y = "Frecuencia") +
  theme_minimal() +
  theme(axis.text.x = element_text(angle = 45, hjust = 1))  
```

```{r, fig.width=11, fig.height=6.5, echo=FALSE}
(anio | mes ) / (dia | hora)
# ggsave("../../reports/bayes/temp_inmlcf.pdf", (anio | mes ) / (dia | hora), width = 14, height = 7)
```

```{r}
nf_data %>% count(rango_de_hora_del_hecho_x_3_horas)
```
```{r}
nf_data %>% explore()
```

```{r, echo=FALSE}
# nf_data <- nf_data %>% mutate(
#   rango_de_hora_del_hecho_x_3_horas = case_when(
#     rango_de_hora_del_hecho_x_3_horas == "Sin información" ~ "Sin información",
#     rango_de_hora_del_hecho_x_3_horas %in% c("00:00 - 02:59", "03:00 - 05:59","21:00 - 23:59","18:00 - 20:59") ~ "Fuera horario laboral",
#     TRUE ~ "Horario laboral"
#   )
# )

nf_data <- nf_data %>% mutate(
  rango_de_hora_del_hecho_x_3_horas = case_when(
    rango_de_hora_del_hecho_x_3_horas == "Sin información" ~ "Sin información",
    rango_de_hora_del_hecho_x_3_horas %in% c("00:00 - 02:59", "03:00 - 05:59") ~ "Madrugada",
    rango_de_hora_del_hecho_x_3_horas %in% c("06:00 - 08:59", "09:00 - 11:59") ~ "Dia",
    rango_de_hora_del_hecho_x_3_horas %in% c("12:00 - 14:59", "15:00 - 17:59") ~ "Tarde",
    TRUE ~ "Noche"
  )
)
```

Agrupando el rango de hora del hecho: 

```{r, echo=FALSE}
nf_data %>%
  count(rango_de_hora_del_hecho_x_3_horas) %>%
  mutate(proporcion = n / sum(n) * 100) %>%
  ggplot(aes(x = rango_de_hora_del_hecho_x_3_horas, y = n)) +
  geom_col(fill = "#AE86D3", alpha = 0.8) +  # Color de las barras
  geom_text(aes(label = paste0(round(proporcion, 1), "%")), 
            vjust = -0.2, 
            color = "#4B0082",  # Morado oscuro
            fontface = "bold",
            size = 3) +  # Texto en negrita
  labs(title = "Casos de violencia por hora", x = "Hora", y = "Frecuencia") +
  theme_minimal() +
  theme(axis.text.x = element_text(angle = 45, hjust = 1))  
```


## Ciclo vital de la víctima
```{r, echo=FALSE}
grupo <- nf_data %>%
  count(grupo_de_edad_de_la_victima) %>%
  mutate(proporcion = n / sum(n) * 100) %>%
  ggplot(aes(x = grupo_de_edad_de_la_victima, y = n)) +
  geom_col(fill = "#AE86D3", alpha = 0.8) +  # Color de las barras
  geom_text(aes(label = paste0(round(proporcion, 1), "%")), 
            vjust = -0.2, 
            color = "#4B0082",  # Morado oscuro
            fontface = "bold",
            size = 3) +  # Texto en negrita
  labs(title = "Casos de violencia por grupo de edad", x = "Edad", y = "Frecuencia") +
  theme_minimal() +
  theme(axis.text.x = element_text(angle = 45, hjust = 1))  
```



```{r, echo=FALSE}
orden <- c("Primera Infancia e Infancia", "Adolescencia", "Juventud", "Adulto Mayor y Adultez")
ciclo <- nf_data %>%
  count(ciclo_vital) %>%
  mutate(proporcion = n / sum(n) * 100) %>%
   mutate(
    ciclo_vital = factor(ciclo_vital, levels = orden)) %>% 
  ggplot(aes(x = ciclo_vital, y = n)) +
  geom_col(fill = "#AE86D3", alpha = 0.8) +  # Color de las barras
  geom_text(aes(label = paste0(round(proporcion, 1), "%")), 
            vjust = -0.2, 
            color = "#4B0082",  # Morado oscuro
            fontface = "bold",
            size = 3) +  # Texto en negrita
  labs(title = "Casos de violencia por ciclo vital", x = "ciclo_vital", y = "Frecuencia") +
  theme_minimal() +
  theme(axis.text.x = element_text(angle = 45, hjust = 1))  
```

```{r,fig.width = 9, fig.height =4, echo=FALSE}
(grupo | ciclo)
# ggsave(filename = "../../reports/bayes/edad.pdf",
#        plot = (grupo | ciclo), width = 9, height = 4)
```
```{r, echo=FALSE}
table(nf_data$ciclo_vital) %>% sort()
```
## Estado civil y escolaridad


```{r, echo=FALSE}

esc <- nf_data %>%
  count(escolaridad) %>%
  mutate(proporcion = n / sum(n) * 100) %>%
  ggplot(aes(x = escolaridad, y = n)) +
  geom_col(fill = "#AE86D3", alpha = 0.8) +  # Color de las barras
  geom_text(aes(label = paste0(round(proporcion, 1), "%")), 
            vjust = -0.2, 
            color = "#4B0082",  # Morado oscuro
            fontface = "bold",
            size = 3) +  # Texto en negrita
  labs(title = "Casos de violencia por escolaridad", x = "", y = "Frecuencia") +
  theme_minimal() +
  theme(axis.text.x = element_text(angle = 45, hjust = 1))  
```

```{r, echo=FALSE}
estado <- nf_data %>%
  count(estado_civil) %>%
  mutate(proporcion = n / sum(n) * 100) %>%
  ggplot(aes(x = estado_civil, y = n)) +
  geom_col(fill = "#AE86D3", alpha = 0.8) +  # Color de las barras
  geom_text(aes(label = paste0(round(proporcion, 1), "%")), 
            vjust = -0.2, 
            color = "#4B0082",  # Morado oscuro
            fontface = "bold",
            size = 3) +  # Texto en negrita
  labs(title = "Casos de violencia por estado civil", x = "", y = "Frecuencia") +
  theme_minimal() +
  theme(axis.text.x = element_text(angle = 45, hjust = 1))
```


```{r,fig.width = 9, fig.height =5, echo=FALSE}
(estado | esc)
# ggsave(filename = "../../reports/bayes/escolaridad.pdf",
#        plot = (estado | esc), width = 9, height = 5)
```
```{r, echo=FALSE}
table(nf_data$estado_civil) %>% sort()
```
```{r, echo=FALSE}
table(nf_data$escolaridad) %>% sort()
```

```{r, echo=FALSE}
tipo <- nf_data %>%
  count(def_naturaleza) %>%
  mutate(proporcion = n / sum(n) * 100) %>%
  ggplot(aes(x = def_naturaleza, y = n)) +
  geom_col(fill = "#AE86D3", alpha = 0.8) +  # Color de las barras
  geom_text(aes(label = paste0(round(proporcion, 1), "%")), 
            vjust = -0.2, 
            color = "#4B0082",  # Morado oscuro
            fontface = "bold",
            size = 3.4) +  # Texto en negrita
  labs(title = "Casos de violencia por tipo de violencia", x = "", y = "Frecuencia") +
  theme_minimal() +
  theme(axis.text.x = element_text(angle = 45, hjust = 1))
```


<!-- ```{r, echo=FALSE, results='markup'} -->
<!-- nf_data %>% -->
<!--   count(escolaridad) %>% -->
<!--   mutate(proporcion = n / sum(n) * 100) %>% -->
<!--   ggplot(aes(x = escolaridad, y = n)) + -->
<!--   geom_col(fill = "#AE86D3", alpha = 0.8) +  # Color de las barras -->
<!--   geom_text(aes(label = paste0(round(proporcion, 1), "%")),  -->
<!--             vjust = -0.2,  -->
<!--             color = "#4B0082",  # Morado oscuro -->
<!--             fontface = "bold", -->
<!--             size = 3) +  # Texto en negrita -->
<!--   labs(title = "Casos de violencia por escolaridad", x = "", y = "Frecuencia") + -->
<!--   theme_minimal() + -->
<!--   theme(axis.text.x = element_text(angle = 45, hjust = 1))   -->
<!-- ``` -->

<!-- ```{r, echo=FALSE} -->
<!-- nf_data <- nf_data %>% mutate( -->
<!--   escolaridad = case_when( -->
<!--     escolaridad == "Educación básica primaria" ~ "Educación básica primaria y secundaria", -->
<!--     escolaridad == "Educación básica secundaria o secundaria baja" ~ "Educación básica primaria y secundaria", -->
<!--     escolaridad == "Doctorado o equivalente" ~ "Educación superior", -->
<!--     escolaridad == "Educación técnica profesional y tecnológica" ~ "Educación superior", -->
<!--     escolaridad == "Especialización, maestría o equivalente" ~ "Educación superior", -->
<!--     escolaridad == "Universitario" ~ "Educación superior", -->
<!--     escolaridad == "Educación media o secundaria alta" ~ "Educación superior", -->
<!--     TRUE ~ escolaridad -->
<!--   ) -->
<!-- ) -->
<!-- ``` -->

## Agresor

```{r, echo=FALSE, results='markup'}
nf_data %>%
  count(agresor_ag) %>%
  mutate(proporcion = n / sum(n) * 100) %>%
  # filter(proporcion >= 2) %>%
  ggplot(aes(x = agresor_ag, y = n)) +
  geom_col(fill = "#AE86D3", alpha = 0.8) +  # Color de las barras
  geom_text(aes(label = paste0(round(proporcion, 1), "%")), 
            vjust = -0.2, 
            color = "#4B0082",  # Morado oscuro
            fontface = "bold",
            size = 3.4) +  # Texto en negrita
  labs(title = "Casos de violencia por presunto agresor", x = "", y = "Frecuencia") +
  theme_minimal()
  # coord_flip() +scale_x_discrete(labels = function(x) str_wrap(x, width = 30))
```

```{r, echo=FALSE}
table(nf_data$agresor_ag) %>% sort()
```

## Escenario del hecho

```{r, echo=FALSE}
nf_data %>%
  count(escenario_del_hecho) %>%
  mutate(proporcion = n / sum(n) * 100) %>%
  # filter(proporcion >= 2) %>%
  ggplot(aes(x = escenario_del_hecho, y = n)) +
  geom_col(fill = "#AE86D3", alpha = 0.8) +  # Color de las barras
  geom_text(aes(label = paste0(round(proporcion, 1), "%")), 
            vjust = -0.2, 
            color = "#4B0082",  # Morado oscuro
            fontface = "bold",
            size = 3.4) +  # Texto en negrita
  labs(title = "Casos de violencia por escenario_del_hecho", x = "", y = "Frecuencia") +
  theme_minimal()
  # coord_flip() +scale_x_discrete(labels = function(x) str_wrap(x, width = 30))
```

```{r, echo=FALSE}
table(nf_data$escenario_del_hecho) %>% sort()
```

```{r, echo=FALSE}
# nf_data %>% filter(pais_de_nacimiento_de_la_victima =="Venezuela") %>% group_by(def_naturaleza) %>% summarise(n=n())
```

```{r, echo=FALSE}
# nf_data %>% filter(pais_de_nacimiento_de_la_victima =="Venezuela") %>% explore()
```


```{r, echo=FALSE}
# nf_data %>% filter(grupo_mayor_menor_de_edad =="Menor de edad", def_naturaleza == "Violencia sexual") %>% group_by(circunstancia_del_hecho) %>% summarise(n=n()) 
```

```{r, echo=FALSE}
# nf_data %>% explore()
```



```{r,fig.width = 8.5, fig.height =4.5, , echo=FALSE}
# (tipo | agresor)
# agresor
# ggsave(filename = "../../reports/bayes/tipo.pdf",
#        plot = (tipo | agresor), width = 8.5, height = 4.5)
```

## Región

```{r, echo=FALSE}
dep <- nf_data %>%
  count(region) %>%
   mutate(proporcion = n / sum(n) * 100) %>%
  ggplot(aes(x = region, y = n)) +
  geom_col(fill = "#c07dca", alpha = 0.8) +  # Color de las barras
  geom_text(aes(label = paste0(round(proporcion, 1), "%")), 
            vjust = -0.2, 
            color = "#4B0082",  # Morado oscuro
            fontface = "bold",
            size = 3) +  # Texto en negrita
  labs(title = "", x = "", y = "Frecuencia") +
  theme_minimal()+
  coord_flip() 

dep
```
```{r}
nf_data <- nf_data %>% select(def_naturaleza, ciclo_vital, estado_civil, escolaridad, dia_del_hecho, rango_de_hora_del_hecho_x_3_horas,
                              escenario_del_hecho, zona_del_hecho, agresor_ag, region)
nf_data %>% explore()
```

## Variables de interés vs Tipo de violencia
```{r, echo=FALSE}
# Calcular proporciones por ciclo_vital y def_naturaleza
a <- nf_data %>%
  count(ciclo_vital, def_naturaleza) %>%
  group_by(def_naturaleza) %>%
  mutate(proporcion = round(n / sum(n) * 100, 1)) %>%
  ungroup() %>%
  mutate(
    ciclo_vital = factor(ciclo_vital, levels = orden)) %>% 
  ggplot(aes(x = proporcion, y = ciclo_vital, fill = def_naturaleza)) +
  geom_col(position = "dodge") +
  geom_text(aes(label = proporcion),
            position = position_dodge(width = 0.9),
            hjust = -0.2, size = 3) +
  scale_fill_manual(values = c(
    "Violencia interpersonal" = "#fc9272",
    "Violencia intrafamiliar" = "#78c679",
    "Violencia sexual" = "#1f9bcf",
    "Violencia sociopolítica" = "#c994c7"
  )) +
  labs(x = "%", y = NULL, fill = "def_naturaleza") +
  theme_minimal() +
  theme(
    legend.position = "right",
    plot.title = element_text(hjust = 0.5)
  ) +
  ggtitle("ciclo_vital") +
  coord_flip()

```

```{r, echo=FALSE}
# Calcular proporciones por ciclo_vital y def_naturaleza
b <- nf_data %>%
  count(estado_civil, def_naturaleza) %>%
  group_by(def_naturaleza) %>%
  mutate(proporcion = round(n / sum(n) * 100, 1)) %>%
  ungroup() %>%
  ggplot(aes(x = proporcion, y = estado_civil, fill = def_naturaleza)) +
  geom_col(position = "dodge") +
  geom_text(aes(label = proporcion),
            position = position_dodge(width = 0.9),
            hjust = -0.2, size = 3) +
  scale_fill_manual(values = c(
    "Violencia interpersonal" = "#fc9272",
    "Violencia intrafamiliar" = "#78c679",
    "Violencia sexual" = "#1f9bcf",
    "Violencia sociopolítica" = "#c994c7"
  )) +
  labs(x = "%", y = NULL, fill = "def_naturaleza") +
  theme_minimal() +
  theme(
    legend.position = "right",
    plot.title = element_text(hjust = 0.5)
  ) +
  ggtitle("Estado civil") +
  coord_flip()+
  theme(axis.text.x = element_text(angle = 45, hjust = 1))

```

```{r, echo=FALSE}
c <- nf_data %>%
  count(escolaridad, def_naturaleza) %>%
  group_by(def_naturaleza)%>%
  mutate(proporcion = round(n / sum(n) * 100, 1)) %>%
  ungroup() %>%
  ggplot(aes(x = proporcion, y = escolaridad, fill = def_naturaleza)) +
  geom_col(position = "dodge") +
  geom_text(aes(label = proporcion),
            position = position_dodge(width = 0.9),
            hjust = -0.2, size = 3) +
  scale_fill_manual(values = c(
    "Violencia interpersonal" = "#fc9272",
    "Violencia intrafamiliar" = "#78c679",
    "Violencia sexual" = "#1f9bcf",
    "Violencia sociopolítica" = "#c994c7"
  )) +
  labs(x = "%", y = NULL, fill = "def_naturaleza") +
  theme_minimal() +
  theme(
    legend.position = "right",
    plot.title = element_text(hjust = 0.5)
  ) +
  ggtitle("Escolaridad") +
  coord_flip()+
  theme(axis.text.x = element_text(angle = 45, hjust = 1))
```

```{r, echo=FALSE}
d <- nf_data %>%
  count(escolaridad, def_naturaleza) %>%
  group_by(def_naturaleza)%>%
  mutate(proporcion = round(n / sum(n) * 100, 1)) %>%
  ungroup() %>%
  ggplot(aes(x = proporcion, y = escolaridad, fill = def_naturaleza)) +
  geom_col(position = "dodge") +
  geom_text(aes(label = proporcion),
            position = position_dodge(width = 0.9),
            hjust = -0.2, size = 3) +
  scale_fill_manual(values = c(
    "Violencia interpersonal" = "#fc9272",
    "Violencia intrafamiliar" = "#78c679",
    "Violencia sexual" = "#1f9bcf",
    "Violencia sociopolítica" = "#c994c7"
  )) +
  labs(x = "%", y = NULL, fill = "def_naturaleza") +
  theme_minimal() +
  theme(
    legend.position = "right",
    plot.title = element_text(hjust = 0.5)
  ) +
  ggtitle("Escolaridad") +
  coord_flip()+
  theme(axis.text.x = element_text(angle = 45, hjust = 1))
```

```{r, echo=FALSE}
a
b
c
d
```

```{r, echo=FALSE}
nf_data %>%
  count(rango_de_hora_del_hecho_x_3_horas, def_naturaleza) %>%
  group_by(def_naturaleza)%>%
  mutate(proporcion = round(n / sum(n) * 100, 1)) %>%
  ungroup() %>%
  ggplot(aes(x = proporcion, y = rango_de_hora_del_hecho_x_3_horas, fill = def_naturaleza)) +
  geom_col(position = "dodge") +
  geom_text(aes(label = proporcion),
            position = position_dodge(width = 0.9),
            hjust = -0.2, size = 3) +
  scale_fill_manual(values = c(
    "Violencia interpersonal" = "#fc9272",
    "Violencia intrafamiliar" = "#78c679",
    "Violencia sexual" = "#1f9bcf",
    "Violencia sociopolítica" = "#c994c7"
  )) +
  labs(x = "%", y = NULL, fill = "def_naturaleza") +
  theme_minimal() +
  theme(
    legend.position = "right",
    plot.title = element_text(hjust = 0.5)
  ) +
  ggtitle("Rango de hora") +
  coord_flip()+
  theme(axis.text.x = element_text(angle = 45, hjust = 1))

nf_data %>%
  count(escenario_del_hecho, def_naturaleza) %>%
  group_by(def_naturaleza)%>%
  mutate(proporcion = round(n / sum(n) * 100, 1)) %>%
  ungroup() %>%
  ggplot(aes(x = proporcion, y = escenario_del_hecho, fill = def_naturaleza)) +
  geom_col(position = "dodge") +
  geom_text(aes(label = proporcion),
            position = position_dodge(width = 0.9),
            hjust = -0.2, size = 3) +
  scale_fill_manual(values = c(
    "Violencia interpersonal" = "#fc9272",
    "Violencia intrafamiliar" = "#78c679",
    "Violencia sexual" = "#1f9bcf",
    "Violencia sociopolítica" = "#c994c7"
  )) +
  labs(x = "%", y = NULL, fill = "def_naturaleza") +
  theme_minimal() +
  theme(
    legend.position = "right",
    plot.title = element_text(hjust = 0.5)
  ) +
  ggtitle("Escenario del hecho") +
  coord_flip()+
  theme(axis.text.x = element_text(angle = 45, hjust = 1))

nf_data %>%
  count(agresor_ag, def_naturaleza) %>%
  group_by(def_naturaleza)%>%
  mutate(proporcion = round(n / sum(n) * 100, 1)) %>%
  ungroup() %>%
  ggplot(aes(x = proporcion, y = agresor_ag, fill = def_naturaleza)) +
  geom_col(position = "dodge") +
  geom_text(aes(label = proporcion),
            position = position_dodge(width = 0.9),
            hjust = -0.2, size = 3) +
  scale_fill_manual(values = c(
    "Violencia interpersonal" = "#fc9272",
    "Violencia intrafamiliar" = "#78c679",
    "Violencia sexual" = "#1f9bcf",
    "Violencia sociopolítica" = "#c994c7"
  )) +
  labs(x = "%", y = NULL, fill = "def_naturaleza") +
  theme_minimal() +
  theme(
    legend.position = "right",
    plot.title = element_text(hjust = 0.5)
  ) +
  ggtitle("Agresor") +
  coord_flip()+
  theme(axis.text.x = element_text(angle = 45, hjust = 1))

nf_data %>%
  count(region, def_naturaleza) %>%
  group_by(def_naturaleza)%>%
  mutate(proporcion = round(n / sum(n) * 100, 1)) %>%
  ungroup() %>%
  ggplot(aes(x = proporcion, y = region, fill = def_naturaleza)) +
  geom_col(position = "dodge") +
  geom_text(aes(label = proporcion),
            position = position_dodge(width = 0.9),
            hjust = -0.2, size = 3) +
  scale_fill_manual(values = c(
    "Violencia interpersonal" = "#fc9272",
    "Violencia intrafamiliar" = "#78c679",
    "Violencia sexual" = "#1f9bcf",
    "Violencia sociopolítica" = "#c994c7"
  )) +
  labs(x = "%", y = NULL, fill = "def_naturaleza") +
  theme_minimal() +
  theme(
    legend.position = "right",
    plot.title = element_text(hjust = 0.5)
  ) +
  ggtitle("Región") +
  coord_flip()+
  theme(axis.text.x = element_text(angle = 45, hjust = 1))
```


<!-- ### Proporción de casos de cada tipo de violencia según la edad y el escenario del hecho -->
<!-- ```{r} -->
<!-- prop.table(table(nf_data$def_naturaleza, nf_data$ciclo_vital), margin = 1) -->
<!-- ``` -->
<!-- ```{r} -->

<!-- prop.table(table(nf_data$def_naturaleza, nf_data$escenario_del_hecho), margin = 1) -->
<!-- ``` -->
