---
title: "Análisis Descriptivo Datos INMLCF"
output:
  pdf_document: default
  html_document: default
date: "2025-03-19"
---

```{r setup, include=FALSE}
knitr::opts_chunk$set(echo = FALSE)
```

```{r,echo=TRUE,message=FALSE, warning=FALSE}
## Librerías
library(dplyr)
library(ggplot2)
source("utils/load_data.R")
library(here)
library(hms)
library(forcats)
library(lubridate)
library(stringr)
library(tidyr)
library(stringi)
library(explore)
```
# Lectura de la base de datos

```{r, , echo=TRUE}
data <- load_data("INMLCF_debugged_2015_2024_.csv", type = "interim")
```

Se cuenta inicialmente con un total de 755.874 registros y 32 variables, correspondientes a los casos de violencia de género de lesiones fatales y no fatales de medicina legal desde el año 2015 hasta el 2024.

```{r}
replace_info <- function(df) {
  df[] <- lapply(df, function(col) {
    if (is.character(col) | is.factor(col)) {  # Apply only to text columns
      col <- ifelse(col == "Sin Información", "Sin información", col)
    }
    return(col)
  })
  return(df)
}
```

```{r}
data <- replace_info(data)
```

## Valores faltantes 


```{r}

data |> is.na() |> colSums() %>% sort(decreasing = TRUE) |> data.frame() %>% setNames("na_count")
```
Las variables tipo_de_discapacidad y sexo_del_presunto_agresor presentan valores faltantes específicamente en los registros correspondientes a lesiones fatales, debido a que estas variables solo estaban disponibles en los datos de lesiones no fatales. Por esta razón, se optará por excluir inicialmente estas variables del análisis.

Por otro lado, las variables codigo_dane_municipio y codigo_dane_departamento tienen pocos valores faltantes, por lo cual se decidió eliminar los registros incompletos correspondientes.

```{r, echo=TRUE}
data <- data %>% select(-c(tipo_de_discapacidad, sexo_del_presunto_agresor)) # Variables no presentes en casos Fatales
```

```{r, echo=TRUE}
data %>% filter(is.na(codigo_dane_municipio)) %>% group_by(tipo_lesion) %>% summarise(n=n())
```

```{r, echo=TRUE}
data <- data %>% filter(!is.na(codigo_dane_municipio))
```


```{r}
# save_data(data, "INMLCF_debugged_2015_2024", type = "processed",format = "csv" )
```

<!-- ### Dendograma -->

<!-- ```{r} -->
<!-- library(ggraph) -->
<!-- library(igraph) -->
<!-- library(tidyverse) -->
<!-- library(RColorBrewer)  -->
<!-- ``` -->
<!-- ```{r} -->
<!-- temp <- data %>% group_by(def_naturaleza, circunstancia_del_hecho, razon_del_suicidio,tipo_lesion) %>% summarise(n=n()) -->
<!-- save_data(temp, "temp", type = "interim",format = "xlsx" ) -->
<!-- ``` -->

<!-- ```{r} -->
<!-- data %>% group_by(def_naturaleza, circunstancia_del_hecho, razon_del_suicidio, .groups = "drop") %>% summarise(n=n()) -->
<!-- ``` -->




<!-- ```{r} -->
<!-- data %>% explore() -->
<!-- ``` -->

```{r}
# data[!apply(is.na(data), 1, any), ]
# save_data(data, "INMLCF_2015_2024",type = "processed", format = "csv")

```


```{r}
# data %>% report(output_file = "my_report.Rmd", output_dir = "descriptive_analysis")
# 
# create_notebook_explore(
#   output_dir = "descriptive_analysis",
#   output_file = "notebook-explore.Rmd")
```
# Exploración de variables

## Temporales

A continuación se muestra, la proporción de casos por año.

```{r, echo=TRUE}
data$ano_del_hecho <- data$ano_del_hecho %>% as.factor()
```

```{r, fig.width=6, fig.height=4}
data %>%
  count(ano_del_hecho) %>%
  mutate(proporcion = n / sum(n) * 100) %>%
  ggplot(aes(x = ano_del_hecho, y = n)) +
  geom_col(fill = "#c07dca", alpha = 0.8) +  # Color de las barras
  geom_text(aes(label = paste0(round(proporcion, 1), "%")), 
            vjust = -0.2, 
            color = "#4B0082",  # Morado oscuro
            fontface = "bold",
            size = 3.4) +  # Texto en negrita
  labs(title = "Casos de violencia por año", x = "Año", y = "Frecuencia") +
  theme_minimal()
```

Se observa una tendencia proporcionalmente constante entre los años 2015 y 2019. Sin embargo, en 2020 y 2021 se evidencia una disminución en el número de casos, lo cual podría estar relacionado con los efectos de la pandemia y el posible subregistro o falta de reporte durante ese período.


```{r, fig.width=6, fig.height=4}
meses_orden <- c("Enero", "Febrero", "Marzo", "Abril", "Mayo", "Junio",
                 "Julio", "Agosto", "Septiembre", "Octubre", "Noviembre", "Diciembre")
data %>%
  filter(mes_del_hecho != "Sin información") %>% 
  count(mes_del_hecho) %>%
  mutate(
    mes_del_hecho = factor(mes_del_hecho, levels = meses_orden),
    proporcion = n / sum(n) * 100
  ) %>%
  ggplot(aes(x = mes_del_hecho, y = n)) +
  geom_col(fill = "#c07dca", alpha = 0.8) +
  geom_text(aes(label = paste0(round(proporcion, 1), "%")), 
            vjust = -0.2, 
            color = "#4B0082",
            fontface = "bold",
            size = 3.4) +
  labs(title = "Casos de violencia por mes", x = "Mes", y = "Frecuencia") +
  theme_minimal() +
  theme(axis.text.x = element_text(angle = 45, hjust = 1))
```

Los casos reportados mensualmente tienden a mantenerse constantes a lo largo del año, con una disminución en los meses de noviembre y diciembre.

```{r, fig.width=6, fig.height=4}
data %>%
  filter(dia_del_hecho != "Sin información") %>% 
  count(dia_del_hecho) %>%
  mutate(dia_del_hecho = factor(dia_del_hecho, levels = c("Lunes", "Martes", "Miércoles", "Jueves", 
                "Viernes", "Sábado", "Domingo")),
    proporcion = n / sum(n) * 100) %>%
  ggplot(aes(x = dia_del_hecho, y = n)) +
  geom_col(fill = "#c07dca", alpha = 0.8) +  # Color de las barras
  geom_text(aes(label = paste0(round(proporcion, 1), "%")), 
            vjust = -0.2, 
            color = "#4B0082",  # Morado oscuro
            fontface = "bold",
            size = 3.4) +  # Texto en negrita
  labs(title = "Casos de violencia por día", x = "Día", y = "Frecuencia") +
  theme_minimal()
```

A nivel semanal, la mayor ocurrencia de casos de violencia se concentra en domingo (19%), seguido por el lunes (15%).
Esta distribución sugiere que los fines de semana, y particularmente el domingo, son momentos críticos, posiblemente debido a la mayor permanencia en el hogar y el tiempo compartido con el presunto agresor.


```{r, fig.width=6, fig.height=4}
data %>%
  count(rango_de_hora_del_hecho_x_3_horas) %>%
  mutate(proporcion = n / sum(n) * 100) %>%
  ggplot(aes(x = rango_de_hora_del_hecho_x_3_horas, y = n)) +
  geom_col(fill = "#c07dca", alpha = 0.8) +  # Color de las barras
  geom_text(aes(label = paste0(round(proporcion, 1), "%")), 
            vjust = -0.2, 
            color = "#4B0082",  # Morado oscuro
            fontface = "bold",
            size = 3.4) +  # Texto en negrita
  labs(title = "Casos de violencia por hora", x = "Hora", y = "Frecuencia") +
  theme_minimal() +
  theme(axis.text.x = element_text(angle = 45, hjust = 1))  
```

Aunque la mayor proporción de registros (18.8%) corresponde a casos sin información sobre la hora de ocurrencia, los datos disponibles muestran que la mayoría de los casos reportados se concentran en el periodo de la tarde-noche, especialmente entre las 18:00 y 20:59 (16.2%) y las 21:00 a 23:59 (13.5%).
Esta concentración podría estar relacionada con la presencia simultánea de víctimas y agresores en el hogar o lugares de ocurrencia del hecho después de la jornada laboral o escolar, lo que puede estar asociado a incrementar las situaciones de conflicto.


## Caracterización 

```{r}
data %>%
  count(grupo_de_edad_de_la_victima) %>%
  mutate(proporcion = n / sum(n) * 100) %>%
  ggplot(aes(x = grupo_de_edad_de_la_victima, y = n)) +
  geom_col(fill = "#c07dca", alpha = 0.8) +  # Color de las barras
  geom_text(aes(label = paste0(round(proporcion, 1), "%")), 
            vjust = -0.2, 
            color = "#4B0082",  # Morado oscuro
            fontface = "bold",
            size = 3.4) +  # Texto en negrita
  labs(title = "Casos de violencia por grupo de edad", x = "Edad", y = "Frecuencia") +
  theme_minimal() +
  theme(axis.text.x = element_text(angle = 45, hjust = 1))  
```
La proporción de casos se presenta en mayor medida en los rangos de edad de 20 a 29 años y en niñas de 10 a 14 años. 
La mayor proporción de casos de violencia se concentra en los grupos de 20 a 29 años (20-24: 13.9%, 25-29: 14.2%), lo cual indica que las personas jóvenes adultas son las más afectadas.
Llama especialmente la atención el alto porcentaje registrado en el grupo de 10 a 14 años (13.7%), lo que evidencia una alta vulnerabilidad entre niñas y adolescentes.
A partir de los 30 años, la frecuencia de casos disminuye progresivamente con la edad, lo que sugiere un patrón de victimización más intenso en etapas tempranas de la vida.

```{r, fig.width=6, fig.height=4}
data %>%
  count(grupo_mayor_menor_de_edad) %>%
  mutate(proporcion = n / sum(n) * 100) %>%
  ggplot(aes(x = grupo_mayor_menor_de_edad, y = n)) +
  geom_col(fill = "#c07dca", alpha = 0.8) +  # Color de las barras
  geom_text(aes(label = paste0(round(proporcion, 1), "%")), 
            vjust = -0.2, 
            color = "#4B0082",  # Morado oscuro
            fontface = "bold",
            size = 3.4) +  # Texto en negrita
  labs(title = "Casos de violencia por grupo de edad", x = "", y = "Frecuencia") +
  theme_minimal() +
  theme(axis.text.x = element_text(angle = 45, hjust = 1))  
```

```{r, fig.width=6, fig.height=4}
data %>%
  count(ciclo_vital) %>%
  mutate(proporcion = n / sum(n) * 100) %>%
  ggplot(aes(x = ciclo_vital, y = n)) +
  geom_col(fill = "#c07dca", alpha = 0.8) +  # Color de las barras
  geom_text(aes(label = paste0(round(proporcion, 1), "%")), 
            vjust = -0.2, 
            color = "#4B0082",  # Morado oscuro
            fontface = "bold",
            size = 3.4) +  # Texto en negrita
  labs(title = "Casos de violencia por ciclo_vital", x = "ciclo_vital", y = "Frecuencia") +
  theme_minimal() +
  theme(axis.text.x = element_text(angle = 45, hjust = 1))  
```

Estos gráficos refuerzan la tendencia observada previamente, mostrando que la mayor parte de los casos se presentan en personas jóvenes y adultas.


```{r, fig.width=6, fig.height=4}
data %>%
  count(escolaridad) %>%
  mutate(proporcion = n / sum(n) * 100) %>%
  ggplot(aes(x = escolaridad, y = n)) +
  geom_col(fill = "#c07dca", alpha = 0.8) +  # Color de las barras
  geom_text(aes(label = paste0(round(proporcion, 1), "%")), 
            vjust = -0.2, 
            color = "#4B0082",  # Morado oscuro
            fontface = "bold",
            size = 3) +  # Texto en negrita
  labs(title = "Casos de violencia por escolaridad", x = "", y = "Frecuencia") +
  theme_minimal() +
  theme(axis.text.x = element_text(angle = 45, hjust = 1))  
```
El grupo más afectado es el de mujeres con educación básica primaria (28%), seguido por quienes tienen educación media o secundaria alta (20.7%) y educación secundaria o secundaria baja (18.7%).

También destacan las víctimas con educación inicial y preescolar (13.6%) lo que demuestra que el fenómeno afecta mayormente a las personas con niveles educativos bajos o medios.

```{r, fig.width=6, fig.height=5}
data %>%
  count(estado_civil) %>%
  mutate(proporcion = n / sum(n) * 100) %>%
  ggplot(aes(x = estado_civil, y = n)) +
  geom_col(fill = "#c07dca", alpha = 0.8) +  # Color de las barras
  geom_text(aes(label = paste0(round(proporcion, 1), "%")), 
            vjust = -0.2, 
            color = "#4B0082",  # Morado oscuro
            fontface = "bold",
            size = 3.4) +  # Texto en negrita
  labs(title = "Casos de violencia por estado_civil", x = "", y = "Frecuencia") +
  theme_minimal() +
  theme(axis.text.x = element_text(angle = 45, hjust = 1))  
```

El mayor porcentaje de casos corresponde a mujeres solteras (46.8%) y en unión libre (27.8%). Los casos de "No aplica" representado por el 9.5%, son asociados a  menores de edad que aún no tienen estado civil definido legalmente.


```{r, fig.width=6, fig.height=4}
data %>% filter(estado_civil == "No aplica") %>% group_by(grupo_mayor_menor_de_edad) %>%  summarise(n=n())
```

```{r, fig.width=6, fig.height=4}
data %>%
  count(municipio_del_hecho_dane) %>%
  mutate(proporcion = n / sum(n) * 100) %>%
  filter(proporcion >= 2) %>%
  ggplot(aes(x = municipio_del_hecho_dane, y = n)) +
  geom_col(fill = "#c07dca", alpha = 0.8) +  # Color de las barras
  geom_text(aes(label = paste0(round(proporcion, 1), "%")), 
            vjust = -0.2, 
            color = "#4B0082",  # Morado oscuro
            fontface = "bold",
            size = 3.4) +  # Texto en negrita
  labs(title = "Casos de violencia por munipio del hecho", x = "", y = "Frecuencia") +
  theme_minimal()+
  coord_flip() 
```
```{r}
# length(unique(data$municipio_del_hecho_dane))
# length(unique(data$departamento_del_hecho_dane))
# table(as.factor(data$municipio_del_hecho_dane)) %>% sort()
# data %>% filter(municipio_del_hecho_dane == "Sin información")
```

En el gráfico Sólo se muestran los municipios cuya proporción de casos es mayor del 2\%. De dónde la mayor ocurrencia se da en Bogotá (22.2%), Medellín (5.6%) y Santiago de Cali (4.1%).

Sin embargo, se cuenta con registros de ocurrencias en `r data$municipio_del_hecho_dane %>% n_distinct()` municipios de Colombia.

```{r}
data %>%
  count(departamento_del_hecho_dane) %>%
  mutate(proporcion = n / sum(n) * 100) %>%
  filter(proporcion >= 2) %>%
  ggplot(aes(x = departamento_del_hecho_dane, y = n)) +
  geom_col(fill = "#c07dca", alpha = 0.8) +  # Color de las barras
  geom_text(aes(label = paste0(round(proporcion, 1), "%")), 
            vjust = -0.2, 
            color = "#4B0082",  # Morado oscuro
            fontface = "bold",
            size = 3.4) +  # Texto en negrita
  labs(title = "Casos de violencia por departamento del hecho", x = "", y = "Frecuencia") +
  theme_minimal()+
  coord_flip() 
```
A nivel departamental, se tiene una mayor proporción de casos en el departamento de Bogotá, Antioquia, Cundinamarca y Valle del Cauca. Y se cuenta con registros en `r data$departamento_del_hecho_dane %>% n_distinct()` departamentos (se separa Bogotá D.C de Cundinamarca).


```{r, , fig.width=7, fig.height=6}
data %>%
  count(zona_del_hecho) %>%
  mutate(proporcion = n / sum(n) * 100) %>%
  # filter(proporcion >= 2) %>%
  ggplot(aes(x = zona_del_hecho, y = n)) +
  geom_col(fill = "#c07dca", alpha = 0.8) +  # Color de las barras
  geom_text(aes(label = paste0(round(proporcion, 1), "%")), 
            vjust = -0.2, 
            color = "#4B0082",  # Morado oscuro
            fontface = "bold",
            size = 3.4) +  # Texto en negrita
  labs(title = "Casos de violencia por zona del hecho", x = "", y = "Frecuencia") +
  theme_minimal() +
  theme(axis.text.x = element_text(angle = 30, hjust = 0.9))
# +coord_flip() 
```


```{r}
data %>%
  count(presunto_agresor) %>%
  mutate(proporcion = n / sum(n) * 100) %>%
  filter(proporcion >= 2) %>%
  ggplot(aes(x = presunto_agresor, y = n)) +
  geom_col(fill = "#c07dca", alpha = 0.8) +  # Color de las barras
  geom_text(aes(label = paste0(round(proporcion, 1), "%")), 
            vjust = -0.2, 
            color = "#4B0082",  # Morado oscuro
            fontface = "bold",
            size = 3.4) +  # Texto en negrita
  labs(title = "Casos de violencia por presunto agresor", x = "", y = "Frecuencia") +
  theme_minimal()+
  coord_flip() 
```

Los casos de violencia según el vínculo con el presunto agresor se concentra en los  perfiles de C**Compañero(a) permanente** y **Excompañero(a) permanente**.


```{r, fig.width=6, fig.height=5}
data %>%
  count(def_naturaleza) %>%
  mutate(proporcion = n / sum(n) * 100) %>%
  ggplot(aes(x = def_naturaleza, y = n)) +
  geom_col(fill = "#c07dca", alpha = 0.8) +  # Color de las barras
  geom_text(aes(label = paste0(round(proporcion, 1), "%")), 
            vjust = -0.2, 
            color = "#4B0082",  # Morado oscuro
            fontface = "bold",
            size = 3.4) +  # Texto en negrita
  labs(title = "Casos de violencia por contexto del hecho", x = "", y = "Frecuencia") +
  theme_minimal() +
  theme(axis.text.x = element_text(angle = 45, hjust = 1))
```

```{r, fig.width=6, fig.height=4}
data %>%
  count(tipo_lesion) %>%
  mutate(proporcion = n / sum(n) * 100) %>%
  ggplot(aes(x = tipo_lesion, y = n)) +
  geom_col(fill = "#c07dca", alpha = 0.8) +  # Color de las barras
  geom_text(aes(label = paste0(round(proporcion, 1), "%")), 
            vjust = -0.2, 
            color = "#4B0082",  # Morado oscuro
            fontface = "bold",
            size = 3.4) +  # Texto en negrita
  labs(title = "Casos de violencia por tipo lesión", x = "", y = "Frecuencia") +
  theme_minimal()
```

## Discriminando por tipo de lesión

```{r}
data %>%
  group_by(def_naturaleza, tipo_lesion) %>%
  summarise(n = n(), .groups = "drop") 
```
La mayoría de los casos de violencia reportados son no fatales(98.9%) y ocurren principalmente en contextos de violencia intrafamiliar y delitos sexuales, lo que indica una alta exposición a la violencia dentro del hogar y por parte de personas cercanas. Además, los casos fatales por autolesión y feminicidio reflejan una grave crisis de salud mental y violencia de género.

```{r}
data %>% explore()
```


