---
title: "Análisis Descriptivo información proporcionada por SIVIGILA del 2013 al 2024."
date: "2025-07-02"
output:
  pdf_document:
    toc: true
    number_sections: false
knitr:
  opts_chunk:
    echo: false
editor_options:
  markdown:
    wrap: 72
always_allow_html: true
---

```{r, include=FALSE}
knitr::opts_chunk$set(echo=FALSE)
library(dplyr)
library(ggplot2)
source("../../utils/load_data.R")
library(here)
library(hms)
library(forcats)
library(lubridate)
library(stringr)
library(tidyr)
library(stringi)
library(knitr)
library(readr)
library(sf)
library(gmodels)   
library(DescTools)
library(kableExtra)
```

\newpage

# Lectura de la base de datos

```{r, echo=TRUE, warning=FALSE,message=FALSE}
base_datos <- load_data("SIVIGILA_debugged.csv", type = "interim")
```

```{r}
# Conversión de tipo dato
base_datos$fec_not <- as.Date(base_datos$fec_not, format = "%Y-%m-%d")
base_datos$fec_con <- as.Date(base_datos$fec_con, format = "%Y-%m-%d")
base_datos$fec_hecho <- as.Date(base_datos$fec_hecho, format = "%Y-%m-%d")

base_datos <- base_datos %>%
  mutate(across(
    .cols = !all_of(c("edad", "fec_not","fec_con","fec_hecho")),  
    .fns = as.factor                     
  ))

```

La base de datos utilizada para este análisis descriptivo es el resultado de juntar y depurar las bases de datos proporcionadas por SIVIGILA, la cual recopila información sobre los casos sospechosos de violencia de género que fueron reportados. Así, la base depurada tiene un total `r nrow(base_datos)` de filas y `r ncol(base_datos) ` columnas, las cuales son:

```{r}
colnames(base_datos)
```

Para conocer más sobre las variables se cuenta con un diccionario de datos que enviaron junto a las bases [(Ver aquí)](https://www.ins.gov.co/BibliotecaDigital/diccionario-datos-basicos-.pdf). Adicional, se cuenta con algunas de las fichas de notificación al SIVIGILA que contienen indicaciones sobre muchas variables, la más actualizada es la ficha de 2024 [(Ver   aquí)](https://www.ins.gov.co/buscador-eventos/Lineamientos/875_Violencia_Genero_2024.pdf).

# Análisis descriptivo

## Análisis univariado

diferencia en días entre hecho y consulta y diferencia en días entre consulta y notificación

### Fecha hecho, consulta, notificación
### Edad víctima
### Nacionalidad víctima
### Lugar de residencia víctima
### Estrato de la víctima
### Sexo - orientación sexual - identidad de género
### Pertenencia a grupo poblacional especial
#### semana de gestación
#### Madre cabeza de familia
#### Pertenencia étnica
#### Consumidora de SPA
### Ocupación de la víctima
### Lugar de ocurrencia del hecho
### Modalidad de violencia
### Mecanismo o arma
#### Quemaduras
### Escenario
### Ámbito lugar
### Presencia de alcohol en la víctima
### Antecedente de violencia
### Hecho dentro del conflicto armando
### Sexo del agresor
### Convivencia con la víctima
### Lugar de notificación
### Tipo de seguridad social
### Hospitalización
### Atención en salud mental
### Laboratorios
### Anticonceptivo de emergencia
### Orientación
### Informe a autoridades competentes
### Recolección evidencia medicina legal
### Condición final de la víctima
#### Causa básica de defunción


## Análisis multivariado

## Conjuntos de posibles variables relacionadas
