---
title: "Análisis Descriptivo información proporcionada por SIVIGILA del 2013 al 2024."
date: "2025-07-02"
output:
  pdf_document:
    toc: true
    number_sections: false
knitr:
  opts_chunk:
    echo: false
editor_options:
  markdown:
    wrap: 72
always_allow_html: true
---

```{r, include=FALSE}
knitr::opts_chunk$set(echo=FALSE)
library(dplyr)
library(ggplot2)
source("../../utils/load_data.R")
library(here)
library(hms)
library(forcats)
library(lubridate)
library(stringr)
library(tidyr)
library(stringi)
library(knitr)
library(readr)
library(sf)
library(gmodels)   
library(DescTools)
library(kableExtra)
```

\newpage

# Lectura de la base de datos

```{r, echo=TRUE, warning=FALSE,message=FALSE}
base_datos <- readRDS(paste0(here(),"/data/interim/SIVIGILA_debugged.rds"))
```

```{r}
# Conversión de tipo dato
base_datos$fec_not <- as.Date(base_datos$fec_not, format = "%Y-%m-%d")
base_datos$fec_con <- as.Date(base_datos$fec_con, format = "%Y-%m-%d")
base_datos$fec_hecho <- as.Date(base_datos$fec_hecho, format = "%Y-%m-%d")

base_datos <- base_datos %>%
  mutate(across(
    .cols = !all_of(c("edad_", "fec_not","fec_con","fec_hecho","sem_ges")),  
    .fns = as.factor                     
  ))

```

La base de datos utilizada para este análisis descriptivo es el resultado de juntar y depurar las bases de datos proporcionadas por SIVIGILA, la cual recopila información sobre los casos sospechosos de violencia de género que fueron reportados. Así, la base depurada tiene un total `r nrow(base_datos)` de filas y `r ncol(base_datos)` columnas, las cuales son:

```{r}
colnames(base_datos)
```

Para conocer más sobre las variables se cuenta con un diccionario de datos que enviaron junto a las bases [(Ver aquí)](https://www.ins.gov.co/BibliotecaDigital/diccionario-datos-basicos-.pdf). Adicional, se cuenta con algunas de las fichas de notificación al SIVIGILA que contienen indicaciones sobre muchas variables, la más actualizada es la ficha de 2024 [(Ver   aquí)](https://www.ins.gov.co/buscador-eventos/Lineamientos/875_Violencia_Genero_2024.pdf).

# Análisis descriptivo

## Análisis univariado
### Fecha hecho, consulta, notificación
diferencia en días entre hecho y consulta y diferencia en días entre consulta y notificación

```{r}
summary(base_datos[c("fec_hecho", "fec_con", "fec_not")])
```
### Edad víctima
```{r}
summary(base_datos$edad_)
```


### Nacionalidad víctima

```{r}
summary(base_datos[c("nacionalidad", "nombre_nacionalidad")])
```
### Lugar de residencia víctima

```{r}
summary(base_datos[c("cod_pais_r","pais_residencia","cod_dpto_r", "departamento_residencia","cod_mun_r","municipio_residencia","dist_esp_r")])
```
### Estrato de la víctima
```{r}
summary(base_datos$estrato)
```
### Sexo - orientación sexual - identidad de género
```{r}
summary(base_datos[c("sexo", "orient_sex","ident_gene")])
```

### Pertenencia a grupo poblacional especial
```{r}
summary(base_datos[c("gp_discapa", "gp_desplaz", "gp_migrant", "gp_carcela",  
             "gp_gestan", "gp_indigen", "gp_pobicfb", "gp_mad_com", 
             "gp_desmovi", "gp_psiquia", "gp_vic_vio","gp_otros")])
```

#### semana de gestación
```{r}
summary(as.factor(base_datos$sem_ges))
```
#### Madre cabeza de familia
```{r}
summary(base_datos$mujer_cabf)
```

#### Pertenencia étnica
```{r}
summary(base_datos[c("per_etn","nom_grupo")])
```

#### Consumidora de SPA
```{r}
summary(base_datos$consum_spa)
```

### Ocupación de la víctima
```{r}
summary(base_datos$actividad)
```

### Lugar de ocurrencia del hecho
```{r}
summary(base_datos[c("cod_dpto_o","departamento_ocurrencia","cod_mun_o","municipio_ocurrencia","dist_esp_o","area")])
```


### Modalidad de violencia
```{r}
summary(base_datos$def_naturaleza)
```

### Mecanismo o arma
```{r}
summary(base_datos$armas)
```

#### Quemaduras
```{r}
summary(base_datos[c("que_cara", "que_cuello", "que_mano", "que_pie", "que_pliegu", "que_genita", "que_tronco", "que_miesup", "que_mieinf","ext_que","cla_gra")])
```
### Escenario
```{r}
summary(base_datos$escenario)
```

### Ámbito lugar
```{r}
summary(base_datos$ambito_lug)
```
### Presencia de alcohol en la víctima
```{r}
summary(base_datos$sust_vict)
```
### Antecedente de violencia
```{r}
summary(base_datos$antec)
```
### Hecho dentro del conflicto armado
```{r}
summary(base_datos$zona_conf)
```
### Sexo del agresor
```{r}
summary(base_datos$sexo_agre)
```
### Convivencia con la víctima
```{r}
summary(base_datos$conv_agre)
```
### Lugar de notificación
```{r}
summary(base_datos[c("cod_dpto_n","departamento_notificacion","cod_mun_n","municipio_notificacion","dist_esp_n")])
```

### Tipo de seguridad social
```{r}
summary(base_datos$tip_ss)
```
### Hospitalización
```{r}
summary(base_datos$pac_hos)
```
### Atención en salud mental
```{r}
summary(base_datos$ac_mental)
```
### Laboratorios
```{r}
summary(base_datos[c("sp_its","prof_hep_b","prof_otras" )])
```
### Anticonceptivo de emergencia
```{r}
summary(base_datos$ac_anticon)
```

### Orientación
```{r}
summary(base_datos$ac_ive)
```
### Informe a autoridades competentes
```{r}
summary(base_datos[c( "remit_prot","inf_aut")])
```

### Recolección evidencia medicina legal
```{r}
summary(base_datos$evi_mlegal)
```

### Condición final de la víctima
```{r}
summary(base_datos$con_fin)
```
#### Causa básica de defunción
```{r}
summary(base_datos$cbmte)
```


## Análisis multivariado

## Conjuntos de posibles variables relacionadas
