---
title: "Análisis Descriptivo información proporcionada por SIVIGILA del 2013 al 2024."
date: "2025-07-02"
output:
  pdf_document:
    toc: true
    number_sections: false
knitr:
  opts_chunk:
    echo: false
editor_options:
  markdown:
    wrap: 72
always_allow_html: true
---

```{r, include=FALSE}
knitr::opts_chunk$set(echo=FALSE)
library(dplyr)
library(ggplot2)
source("../../utils/load_data.R")
library(here)
library(hms)
library(forcats)
library(lubridate)
library(stringr)
library(tidyr)
library(stringi)
library(knitr)
library(readr)
library(sf)
library(gmodels)   
library(DescTools)
library(kableExtra)
```

\newpage

# Lectura de la base de datos

```{r, echo=TRUE, warning=FALSE,message=FALSE}
base_datos <- readRDS(paste0(here(),"/data/interim/SIVIGILA_debugged.rds"))
```

```{r}
# Conversión de tipo dato
base_datos$fec_not <- as.Date(base_datos$fec_not, format = "%Y-%m-%d")
base_datos$fec_con <- as.Date(base_datos$fec_con, format = "%Y-%m-%d")
base_datos$fec_hecho <- as.Date(base_datos$fec_hecho, format = "%Y-%m-%d")

base_datos <- base_datos %>%
  mutate(across(
    .cols = !all_of(c("edad_", "fec_not","fec_con","fec_hecho","sem_ges")),  
    .fns = as.factor                     
  ))

```

La base de datos utilizada para este análisis descriptivo es el resultado de juntar y depurar las bases de datos proporcionadas por SIVIGILA, la cual recopila información sobre los casos sospechosos de violencia de género que fueron reportados. Así, la base depurada tiene un total `r nrow(base_datos)` de filas y `r ncol(base_datos)` columnas, las cuales son:

```{r}
colnames(base_datos)
```

Para conocer más sobre las variables se cuenta con un diccionario de datos que enviaron junto a las bases [(Ver aquí)](https://www.ins.gov.co/BibliotecaDigital/diccionario-datos-basicos-.pdf). Adicional, se cuenta con algunas de las fichas de notificación al SIVIGILA que contienen indicaciones sobre muchas variables, la más actualizada es la ficha de 2024 [(Ver   aquí)](https://www.ins.gov.co/buscador-eventos/Lineamientos/875_Violencia_Genero_2024.pdf).

# Análisis descriptivo

## Análisis univariado
### Fechas
```{r}
summary(base_datos[c("fec_hecho", "fec_con", "fec_not")])
```
#### Fecha hecho

```{r}
base_fec <- base_datos %>% select(fec_hecho,fec_con,fec_not) %>% mutate(ano_hecho = floor_date(fec_hecho, "year")) 
base_fec %>% count(ano_hecho) %>% drop_na() %>% 
ggplot(aes(x = ano_hecho, y = n)) +
  geom_line(color = "steelblue", linewidth = 1.2) +
  geom_point(color = "steelblue") +
  labs(
    title = "Casos por año",
    x = "Año",
    y = "Número de casos"
  ) +
  theme_minimal() 
```

```{r}
summary(base_fec %>% count(ano_hecho) %>% select(n))
```
```{r}
base_fec %>% count(ano_hecho) %>%  filter(n > 210.8)
```

```{r}
base_fec %>% count(ano_hecho) %>% drop_na() %>% filter(year(ano_hecho) >= 2012) %>% 
ggplot(aes(x = ano_hecho, y = n)) +
  geom_line(color = "steelblue", size = 1.2) +
  geom_point(color = "steelblue") +
  labs(
    title = "Casos por año a partir de 2012",
    x = "Año",
    y = "Número de casos"
  ) +
  theme_minimal()
```


```{r}
base_fec %>% count(ano_hecho) %>%  filter(year(ano_hecho) >= 2012)  %>% summarise(total = sum(n))
```
A partir de ahora se hace el análisis con los casos que ocurrieron de 2012 al 2024

```{r}
base_fec <- base_fec %>% filter(year(fec_hecho) >= 2012)
  
base_fec <- base_fec %>%mutate(mes_hecho = floor_date(fec_hecho, "month")) 

base_fec %>% count(mes_hecho) %>% drop_na() %>% 
ggplot(aes(x = mes_hecho, y = n)) +
  geom_line(color = "steelblue", linewidth = 1.2) +
  geom_point(color = "steelblue") +
  labs(
    title = "Línea del tiempo mensual de hechos de violencia",
    x = "Mes",
    y = "Número de casos"
  ) +
  theme_minimal() 
```

```{r}
serie_mensual <- base_fec %>%
  count(mes_hecho) %>%
  arrange(mes_hecho)

# Convertir a objeto ts (suponiendo que comienza en enero de 2012)
ts_mensual <- ts(serie_mensual$n, start = c(2012, 1), frequency = 12)

descomp_ts_mensual <- decompose(ts_mensual, type = "additive")  # o "multiplicative"
plot(descomp_ts_mensual)

```
```{r}
# Estacionalidad promedio por mes para ver en qué meses sube o baja regularmente la serie
estacionalidad <- descomp_ts_mensual$seasonal
meses <- rep(1:12, length.out = length(estacionalidad))

# Agrupar y promediar
tendencia_estacional <- data.frame(
  mes = meses,
  valor = estacionalidad
) %>%
  group_by(mes) %>%
  summarise(efecto_promedio = mean(valor)) %>%
  mutate(mes_nombre = month.abb[mes])  # abreviatura del mes

tendencia_estacional %>% arrange(desc(efecto_promedio))
```

Primeros 5 meses del año a excepción de abril. Julio, agosto, sept


```{r}
base_fec %>%
  mutate(
    dia = day(fec_hecho),                        # Día del mes
    mes_num = month(fec_hecho),                 
    mes_nombre = month(fec_hecho, label = TRUE, abbr = FALSE)
  ) %>%
  filter(mes_num %in% c(1)) %>%         # Enero, Febrero, Marzo, Mayo
  count(mes_nombre, dia) %>%                    # Suma total por día del mes
  ggplot(aes(x = dia, y = n)) +
  geom_line(color = "steelblue", linewidth = 1.2) +
  geom_point(color = "steelblue") +
  facet_wrap(~ mes_nombre, ncol = 2) +          # Crea un panel para cada mes
  labs(
    title = "Distribución diaria de casos por mes (2012–2023)",
    x = "Día del mes",
    y = "Número total de casos"
  ) +
  theme_minimal()
```

```{r}
base_fec %>% filter(month(mes_hecho) %in% c(1) & day(fec_hecho) == 1 & year(ano_hecho) != year(fec_con)) %>%
    count(fec_hecho,fec_con,fec_not)
```

```{r}
base_fec %>%
  mutate(
    dia = day(fec_hecho),                        # Día del mes
    mes_num = month(fec_hecho),                 
    mes_nombre = month(fec_hecho, label = TRUE, abbr = FALSE)
  ) %>%
  filter(mes_num %in% c(2, 3, 5,7,8,9)) %>%         # Enero, Febrero, Marzo, Mayo
  count(mes_nombre, dia) %>%                    # Suma total por día del mes
  ggplot(aes(x = dia, y = n)) +
  geom_line(color = "steelblue", linewidth = 1.2) +
  geom_point(color = "steelblue") +
  facet_wrap(~ mes_nombre, ncol = 2) +          # Crea un panel para cada mes
  labs(
    title = "Distribución diaria de casos por mes (2012–2023)",
    x = "Día del mes",
    y = "Número total de casos"
  ) +
  theme_minimal()
```


```{r}
base_fec %>% filter(month(mes_hecho) %in% c(1,2, 3, 5,7,8,9) & day(fec_hecho) == 1 & year(ano_hecho) != year(fec_con)) %>% 
  count(fec_hecho,fec_con,fec_not)
```
Son 997 casos con inconsistencias


### Edad víctima
```{r}
summary(as.numeric(as.character(base_datos$edad_))) # depurada original 877154 registros

aux <- base_datos %>% filter(year(fec_hecho) >= 2012)
summary(as.numeric(as.character(aux$edad_))) # hecho >= 2012 876052 registros
```

```{r}
aux <- aux %>% count(as.numeric(as.character(edad_)),year(fec_hecho),year(fec_not))
```


### Nacionalidad víctima

```{r}
summary(base_datos[c("nacionalidad", "nombre_nacionalidad")])
```
### Lugar de residencia víctima

```{r}
summary(base_datos[c("cod_pais_r","pais_residencia","cod_dpto_r", "departamento_residencia","cod_mun_r","municipio_residencia","dist_esp_r")])
```
### Estrato de la víctima
```{r}
summary(base_datos$estrato)
```
### Sexo - orientación sexual - identidad de género
```{r}
summary(base_datos[c("sexo", "orient_sex","ident_gene")])
```

### Pertenencia a grupo poblacional especial
```{r}
summary(base_datos[c("gp_discapa", "gp_desplaz", "gp_migrant", "gp_carcela",  
             "gp_gestan", "gp_indigen", "gp_pobicfb", "gp_mad_com", 
             "gp_desmovi", "gp_psiquia", "gp_vic_vio","gp_otros")])
```

#### semana de gestación
```{r}
summary(as.factor(base_datos$sem_ges))
```
#### Madre cabeza de familia
```{r}
summary(base_datos$mujer_cabf)
```

#### Pertenencia étnica
```{r}
summary(base_datos[c("per_etn","nom_grupo")])
```

#### Consumidora de SPA
```{r}
summary(base_datos$consum_spa)
```

### Ocupación de la víctima
```{r}
summary(base_datos$actividad)
```

### Lugar de ocurrencia del hecho
```{r}
summary(base_datos[c("cod_dpto_o","departamento_ocurrencia","cod_mun_o","municipio_ocurrencia","dist_esp_o","area")])
```


### Modalidad de violencia
```{r}
base_datos %>% count(def_naturaleza) %>%
  arrange(desc(n))
```

### Mecanismo o arma
```{r}
summary(base_datos$armas)
```

#### Quemaduras
```{r}
summary(base_datos[c("que_cara", "que_cuello", "que_mano", "que_pie", "que_pliegu", "que_genita", "que_tronco", "que_miesup", "que_mieinf","ext_que","cla_gra")])
```
### Escenario
```{r}
summary(base_datos$escenario)
```

### Ámbito lugar
```{r}
summary(base_datos$ambito_lug)
```
### Presencia de alcohol en la víctima
```{r}
summary(base_datos$sust_vict)
```
### Antecedente de violencia
```{r}
summary(base_datos$antec)
```
### Hecho dentro del conflicto armado
```{r}
summary(base_datos$zona_conf)
```
### Sexo del agresor
```{r}
summary(base_datos$sexo_agre)
```
### Convivencia con la víctima
```{r}
summary(base_datos$conv_agre)
```
### Lugar de notificación
```{r}
summary(base_datos[c("cod_dpto_n","departamento_notificacion","cod_mun_n","municipio_notificacion","dist_esp_n")])
```

### Tipo de seguridad social
```{r}
summary(base_datos$tip_ss)
```
### Hospitalización
```{r}
summary(base_datos$pac_hos)
```
### Atención en salud mental
```{r}
summary(base_datos$ac_mental)
```
### Laboratorios
```{r}
summary(base_datos[c("sp_its","prof_hep_b","prof_otras" )])
```
### Anticonceptivo de emergencia
```{r}
summary(base_datos$ac_anticon)
```

### Orientación
```{r}
summary(base_datos$ac_ive)
```
### Informe a autoridades competentes
```{r}
summary(base_datos[c( "remit_prot","inf_aut")])
```

### Recolección evidencia medicina legal
```{r}
summary(base_datos$evi_mlegal)
```

### Condición final de la víctima
```{r}
summary(base_datos$con_fin)
```
#### Causa básica de defunción
```{r}
summary(base_datos$cbmte)
```


## Análisis multivariado

## Conjuntos de posibles variables relacionadas
