---
title: "Análisis Descriptivo información proporcionada por SIVIGILA del 2013 al 2024."
date: "2025-07-02"
output:
  pdf_document:
    toc: true
    number_sections: false
knitr:
  opts_chunk:
    echo: false
editor_options:
  markdown:
    wrap: 72
always_allow_html: true
header-includes:
  - \usepackage{float}
---

```{r, include=FALSE}
knitr::opts_chunk$set(echo=FALSE)
library(dplyr)
library(ggplot2)
source("../../utils/load_data.R")
library(here)
library(hms)
library(forcats)
library(lubridate)
library(stringr)
library(tidyr)
library(stringi)
library(knitr)
library(readr)
library(sf)
library(gmodels)   
library(DescTools)
library(kableExtra)
library(broom)
library(purrr)
library(DescTools)
library(dplyr)
```

\newpage

# Lectura de la base de datos

```{r, echo=FALSE, warning=FALSE,message=FALSE}
base_datos <- readRDS(paste0(here(),"/data/interim/SIVIGILA_debugged.rds"))
```

```{r}
# Conversión de tipo dato
# base_datos$fec_not <- as.Date(base_datos$fec_not, format = "%Y-%m-%d")
# base_datos$fec_con <- as.Date(base_datos$fec_con, format = "%Y-%m-%d")
# base_datos$fec_hecho <- as.Date(base_datos$fec_hecho, format = "%Y-%m-%d")
# 
# base_datos <- base_datos %>%
#   mutate(across(
#     .cols = !all_of(c("edad_", "fec_not","fec_con","fec_hecho","sem_ges")),  
#     .fns = as.factor                     
#   ))
```

La base de datos utilizada para este análisis descriptivo es el resultado de juntar y depurar las bases de datos proporcionadas por SIVIGILA, la cual recopila información sobre los casos sospechosos de violencia de género que fueron reportados. Así, la base depurada tiene un total `r nrow(base_datos)` de filas y `r ncol(base_datos)` columnas, las cuales son:

```{r}
colnames(base_datos)
```

Para conocer más sobre las variables se cuenta con un diccionario de datos que enviaron junto a las bases [(Ver aquí)](https://www.ins.gov.co/BibliotecaDigital/diccionario-datos-basicos-.pdf). Adicional, se cuenta con algunas de las fichas de notificación al SIVIGILA que contienen indicaciones sobre muchas variables, la más actualizada es la ficha de 2024 [(Ver   aquí)](https://www.ins.gov.co/buscador-eventos/Lineamientos/875_Violencia_Genero_2024.pdf).

**IMPORTANTE:** Como se indicó anteriormente, este análisis es incluyendo los valores faltantes

# Análisis edad

```{r}
# Leer bases
original <- readRDS(paste0(here(),"/data/interim/SIVIGILA_debugged.rds"))
v2 <- readRDS(paste0(here(),"/data/interim/SIVIGILA_debugged_v2.rds"))
espacial <- readRDS(paste0(here(),"/data/interim/SIVIGILA_debugged_spatial.rds"))
```

```{r}
# Comparar distribuciones de edad para cada base

summary(as.numeric(as.character(original$edad_)))

original %>% filter(edad_ %in% 14:50) %>% count(edad_)
```

```{r}
summary(as.numeric(as.character(v2$edad_)))
v2 %>% filter(edad_ %in% 14:50) %>% count(edad_)
```

```{r}
summary(as.numeric(as.character(espacial$edad_)))
espacial %>% filter(edad_ %in% 14:50) %>% count(edad_)
espacial %>% filter(as.numeric(as.character(edad_)) > 100 ) %>% count(edad_)
```


## Histograma
```{r}
espacial <- espacial %>% mutate(edad_ = as.numeric(as.character(edad_)))


ggplot(espacial, aes(x = edad_)) +
  geom_histogram(binwidth = 1, fill = "skyblue", color = "white") +
  geom_vline(xintercept = 14, color = "red", linetype = "dashed", size = 1) +
  geom_vline(xintercept = 50, color = "red", linetype = "dashed", size = 1) +
  scale_x_continuous(breaks = seq(0, 131, by = 5), limits = c(0, 131)) +
  labs(title = "Distribución edad en años",
       x = "Edad", y = "Número de casos")
```

## Tabla frecuencias

```{r}
tabla_frec <- espacial %>%
  mutate(rango = case_when(
    edad_ < 14 ~ "<14",
    edad_ >= 14 & edad_ <= 50 ~ "14-50",
    edad_ > 50 ~ ">50"
  ),
  # Convertir a factor ordenado
  rango = factor(rango, levels = c("<14", "14-50", ">50"))) %>%
  count(rango) %>%
  mutate(freq_rel = n / sum(n),
         freq_acum = cumsum(freq_rel))

# Mostrar en kable
kable(tabla_frec, digits = 3,
      col.names = c("Edad(años)", "Casos", "F.relativa", "F.acumulada"))
```


## Mapa de calor

```{r}
library(dplyr)
library(ggplot2)

# Orden lógico de los grupos
espacial <- espacial %>%
  mutate(grupo_edad_nuevo = case_when(
    edad_ >= 0 & edad_ <= 5  ~ "0-5",
    edad_ >= 6 & edad_ <= 11 ~ "6-11",
    edad_ >= 12 & edad_ <= 17 ~ "12-17",
    edad_ >= 18 & edad_ <= 28 ~ "18-28",
    edad_ >= 29 & edad_ <= 59 ~ "29-59",
    edad_ >= 60 & edad_ <= 84 ~ "60-84",
    edad_ >= 85 ~ "85 y más",
    TRUE ~ NA_character_
  ),
  grupo_edad_nuevo = factor(grupo_edad_nuevo,
                            levels = c("0-5", "6-11", "12-17",
                                       "18-28", "29-59",
                                       "60-84", "85 y más"))
  )

# Resumir conteos
df_heatmap <- espacial %>%
  count(ano_hecho, grupo_edad_nuevo)

# Gráfico
ggplot(df_heatmap, aes(x = ano_hecho, y = grupo_edad_nuevo, fill = n)) +
  geom_tile(color = "white") +
  geom_text(aes(label = n), color = "black", size = 3) +
  scale_fill_viridis_c(option = "viridis", direction = -1) +
  labs(title = "Mapa de calor: número de casos por año y grupo etario",
       x = "Año", y = "Grupo de edad", fill = "Casos") +
  theme_minimal()

```
## Tabla

```{r}
anio_seleccionado <- 2016
bloque <- 10   # número de edades por bloque (ej: 10 → bloques 0–10, 11–21, etc.)

# 1) Conteo por edad
base <- espacial %>%
  filter(ano_hecho == anio_seleccionado) %>%
  count(edad_, name = "Casos") %>%
  arrange(edad_)

# 2) Crear índice de bloque
base <- base %>%
  mutate(grupo = (edad_ %/% (bloque+1)))  # divide edades en grupos

# 3) Separar en lista de tablas por bloque
bloques <- split(base, base$grupo)

# 4) Añadir índice de fila dentro de cada bloque y renombrar
bloques_ren <- map(seq_along(bloques), function(i) {
  bloques[[i]] %>%
    mutate(fila = row_number()) %>%
    select(fila, edad_, Casos) %>%
    rename(!!paste0("Edad_", i) := edad_,
           !!paste0("Casos_", i) := Casos)
})

# 5) Unir lado a lado por "fila"
tabla_final <- reduce(bloques_ren, full_join, by = "fila") %>%
  select(-fila)

# 6) Renombrar columnas a "Edad | Casos | Edad | Casos ..."
ncols <- ncol(tabla_final)
colnames(tabla_final) <- rep(c("Edad", "Casos"), times = ncols/2)

# 7) Mostrar tabla
kable(tabla_final, align = "c") %>%
  kable_styling(full_width = FALSE)


```

```{r}
tabla_anio_edad <- espacial %>%
  count(ano_hecho, edad_, name = "Casos") %>%
  pivot_wider(
    names_from = edad_,
    values_from = Casos,
    values_fill = list(Casos = 0) # si no hubo casos → 0
  ) %>%
  arrange(ano_hecho)

# Mostrar tabla (puede ser muy ancha si hay muchas edades)
kable(tabla_anio_edad, align = "c") %>%
  kable_styling(full_width = TRUE, font_size = 10)

col_orden <- c("ano_hecho", as.character(sort(as.numeric(setdiff(names(tabla_anio_edad), "ano_hecho")))))
tabla_anio_edad <- tabla_anio_edad[, col_orden]
tabla_anio_edad
```



# Análisis descriptivo

## Análisis univariado
### Fechas
```{r}
summary(base_datos[c("fec_hecho", "fec_con", "fec_not")])
```
```{r}
# Base para fechas
base_datos <- base_datos %>% mutate(ano_hecho = floor_date(fec_hecho, "year"))
```


#### Fecha hecho

```{r,fig.width=6, fig.height=3,warning=FALSE,message=FALSE,fig.align='center',fig.pos='H'}
base_datos %>% count(ano_hecho) %>% drop_na() %>% 
ggplot(aes(x = ano_hecho, y = n)) +
  geom_line(color = "steelblue") +
  geom_point(color = "steelblue") +
  labs(
    title = "Casos por año",
    x = "Año del hecho",
    y = "Número de casos"
  ) +
  theme_minimal() 
```

Se encontró que desde 1899 hasta 2009 el número de casos no supera los 100 casos por año. Por ende, se seleccionaron los años cuyo número de casos supera el tercer cuartil de la distribución de casos por año, es decir, aquellos con más de `r round(quantile(base_datos %>% count(ano_hecho) %>% select(n), 0.75, na.rm = TRUE))` casos. Obteniendo como resultado lo siguiente:

```{r,fig.width=6, fig.height=3, warning=FALSE,message=FALSE, fig.align='center',fig.pos='H'}
base_datos %>% 
  count(ano_hecho) %>% 
  drop_na() %>% 
  filter(year(ano_hecho) >= 2012) %>% 
  ggplot(aes(x = ano_hecho, y = n)) +
  geom_line(color = "steelblue") +
  geom_point(color = "steelblue") +
  geom_text(aes(label = n), vjust = -0.5, color = "black", size = 2) + 
  labs(
    title = "Casos por año a partir de 2012",
    x = "Año del hecho",
    y = "Número de casos"
  ) +
  theme_minimal()
```

#### Fecha de consulta

```{r,fig.width=6, fig.height=3, warning=FALSE,message=FALSE, fig.align='center',fig.pos='H'}
base_datos <- base_datos %>% mutate(ano_con = floor_date(fec_con, "year")) 

base_datos %>% 
  count(ano_con) %>% drop_na() %>% 
  ggplot(aes(x = ano_con, y = n)) +
  geom_line(color = "steelblue") +
  geom_point(color = "steelblue") +
  geom_text(aes(label = n), vjust = -0.5, color = "black", size = 2) +
  labs(
    title = "Casos por año",
    x = "Año de consulta",
    y = "Número de casos"
  ) +
  theme_minimal() 
```

#### Fecha de notificación

```{r,fig.width=6, fig.height=3, warning=FALSE,message=FALSE, fig.align='center',fig.pos='H'}
base_datos <- base_datos %>% mutate(ano_not = floor_date(fec_not, "year")) 

base_datos %>% 
  count(ano_not) %>% drop_na() %>% 
  ggplot(aes(x = ano_not, y = n)) +
  geom_line(color = "steelblue") +
  geom_point(color = "steelblue") +
  geom_text(aes(label = n), vjust = -0.5, color = "black", size = 2) +
  labs(
    title = "Casos por año",
    x = "Año de notificación",
    y = "Número de casos"
  ) +
  theme_minimal() 
```
A continuación, se toma la serie mensual para separar tendencia, estacionalidad y residuales: 

```{r,fig.width=6, fig.height=3, warning=FALSE,message=FALSE}
serie_mensual <- base_datos %>% 
  mutate(ano_mes = floor_date(fec_not, "month")) %>% 
  count(ano_mes) %>%
  arrange(ano_mes)


# Convertir a objeto ts (suponiendo que comienza en enero de 2012)
ts_mensual <- ts(serie_mensual$n, 
                 start = c(year(min(serie_mensual$ano_mes)), 
                           month(min(serie_mensual$ano_mes))),
                 frequency = 12)

descomp_ts_mensual <- decompose(ts_mensual, type = "additive") 
plot(descomp_ts_mensual)

```
luego, se calcula la estacionalidad promedio por mes para ver en qué meses sube o baja regularmente esta serie:

```{r}
estacionalidad <- descomp_ts_mensual$seasonal
meses <- rep(1:12, length.out = length(estacionalidad))

# Agrupar y promediar
tendencia_estacional <- data.frame(
  mes = meses,
  valor = estacionalidad
) %>%
  group_by(mes) %>%
  summarise(efecto_promedio = mean(valor)) %>%
  mutate(mes_nombre = month.abb[mes])  # abreviatura del mes

tendencia_estacional %>% arrange(desc(efecto_promedio))

```

```{r,fig.width=6, fig.height=3, warning=FALSE,message=FALSE}
base_datos %>%
  mutate(
    dia = day(fec_not),                      
    mes_num = month(fec_not),                 
    mes_nombre = month(fec_not, label = TRUE, abbr = FALSE)
  ) %>%
  filter(mes_num %in% c(3,5,7,8,9,10)) %>%        
  count(mes_nombre, dia) %>%                   
  ggplot(aes(x = dia, y = n)) +
  geom_line(color = "steelblue") +
  geom_point(color = "steelblue") +
  facet_wrap(~ mes_nombre, ncol = 2) +          
  labs(
    title = "Distribución diaria de notificaciones por mes",
    x = "Día del mes",
    y = "Número total de casos"
  ) +
  theme_minimal()
```

#### Diferencia en días entre la fecha del hecho y fecha de notificación

```{r}
base_datos <- base_datos %>%
  mutate(dif_dias = as.numeric(fec_not - fec_hecho))

summary(base_datos$dif_dias)
```
Ahora, teniendo en cuenta lo visto en la sección de fecha hecho, se decide hacer el siguiente gráfico basado en casos ocurridos a partir de 2012

```{r,fig.width=6, fig.height=3,warning=FALSE,message=FALSE}
base_datos %>% filter(year(ano_hecho) >= 2012) %>% 
ggplot(aes(x = dif_dias)) +
  geom_histogram(fill = "steelblue", color = "white") +
  labs(
    title = "Distribución de la diferencia entre hecho y notificación",
    x = "Diferencia en días",
    y = "Frecuencia"
  ) +
  theme_minimal()
```
```{r,fig.width=6, fig.height=3, warning=FALSE,message=FALSE}
base_datos %>% filter(year(ano_hecho) >= 2013) %>% 
  group_by(ano_hecho) %>%
  summarise(promedio = mean(dif_dias, na.rm = TRUE)) %>%
  ggplot(aes(x = ano_hecho, y = promedio)) +
  geom_line(color = "darkred") +
  geom_point(color = "darkred") +
  labs(
    title = "Promedio de diferencia (en días) por año del hecho (2013-2023)",
    x = "Año del hecho",
    y = "Días promedio"
  ) +
  geom_text(aes(label = round(promedio,1)), vjust = -0.5, color = "black", size = 2) +
  theme_minimal()

```

### Edad víctima
```{r}
base_datos <- base_datos %>% mutate(edad_ = as.numeric(as.character(edad_)))
summary(base_datos$edad_) 
```
Cantidad de casos con edad mayor a 100 años:
```{r}
base_datos %>% filter(edad_ > 100) %>% count(edad_)
```
### Nacionalidad víctima

```{r}
summary(base_datos[c("nacionalidad", "nombre_nacionalidad")])
```

### Lugar de residencia víctima

```{r}
summary(base_datos[c("cod_pais_r","pais_residencia","cod_dpto_r", "departamento_residencia","cod_mun_r","municipio_residencia","dist_esp_r")])
```
### Estrato de la víctima
```{r}
summary(base_datos$estrato)
```
### Sexo - orientación sexual - identidad de género
```{r}
summary(base_datos[c("sexo", "orient_sex","ident_gene")])
```

### Pertenencia a grupo poblacional especial
```{r}
summary(base_datos[c("gp_discapa", "gp_desplaz", "gp_migrant", "gp_carcela",  
             "gp_gestan", "gp_indigen", "gp_pobicfb", "gp_mad_com", 
             "gp_desmovi", "gp_psiquia", "gp_vic_vio","gp_otros")])
```

#### semana de gestación
```{r}
summary(as.factor(base_datos$sem_ges))
```
#### Madre cabeza de familia
```{r}
summary(base_datos$mujer_cabf)
```

#### Pertenencia étnica
```{r}
summary(base_datos[c("per_etn","nom_grupo")])
```

#### Consumidora de SPA
```{r}
summary(base_datos$consum_spa)
```

### Ocupación de la víctima
```{r}
base_datos %>% count(actividad) %>% arrange(desc(n))
```

### Lugar de ocurrencia del hecho
```{r}
summary(base_datos[c("cod_dpto_o","departamento_ocurrencia","cod_mun_o","municipio_ocurrencia","dist_esp_o","area")])
```
### Modalidad de violencia
```{r}
base_datos %>% count(def_naturaleza) %>%
  arrange(desc(n))
```

### Mecanismo o arma
```{r}
summary(base_datos$armas)
```

#### Quemaduras
```{r}
summary(base_datos[c("que_cara", "que_cuello", "que_mano", "que_pie", "que_pliegu", "que_genita", "que_tronco", "que_miesup", "que_mieinf","ext_que","cla_gra")])
```
### Escenario
```{r}
summary(base_datos$escenario)
```

### Ámbito lugar
```{r}
summary(base_datos$ambito_lug)
```
### Presencia de alcohol en la víctima
```{r}
summary(base_datos$sust_vict)
```
### Antecedente de violencia
```{r}
summary(base_datos$antec)
```
### Hecho dentro del conflicto armado
```{r}
summary(base_datos$zona_conf)
```
### Sexo del agresor
```{r}
summary(base_datos$sexo_agre)
```
### Convivencia con la víctima
```{r}
summary(base_datos$conv_agre)
```
### Lugar de notificación
```{r}
summary(base_datos[c("cod_dpto_n","departamento_notificacion","cod_mun_n","municipio_notificacion","dist_esp_n")])
```

### Tipo de seguridad social
```{r}
summary(base_datos$tip_ss)
```
### Hospitalización
```{r}
summary(base_datos$pac_hos)
```
### Atención en salud mental
```{r}
summary(base_datos$ac_mental)
```
### Laboratorios
```{r}
summary(base_datos[c("sp_its","prof_hep_b","prof_otras" )])
```
### Anticonceptivo de emergencia
```{r}
summary(base_datos$ac_anticon)
```

### Orientación
```{r}
summary(base_datos$ac_ive)
```
### Informe a autoridades competentes
```{r}
summary(base_datos[c( "remit_prot","inf_aut")])
```

### Recolección evidencia medicina legal
```{r}
summary(base_datos$evi_mlegal)
```

### Condición final de la víctima
```{r}
summary(base_datos$con_fin)
```
#### Causa básica de defunción
```{r}
summary(base_datos$cbmte)
```


## Análisis multivariado

### Pruebas de asociación

A continuación, se seleccionan 4 variables principales y un conjunto de variables ("predictores") para cada una, con el fin de encontrar posibles relaciones. Para ello, se aplican pruebas no paramétricas dependiendo del tipo de variables. 

Para los predictores cualitativos, se construyen tablas de contingencia y, dependiendo de las frecuencias esperadas, se aplica una prueba de Chi-cuadrado o en caso de valores bajos, la prueba exacta de Fisher. Pero si la tabla es demasiado grande para el cálculo exacto, se recurre a una versión simulada de Fisher basada en Monte Carlo. 

En cambio, para predictores cuantitativos se utiliza la correlación de Spearman, ya que no requiere supuestos de normalidad y permite detectar relaciones monotónicas.

Finalmente, los resultados de cada análisis se organizan en una tabla que muestra la variable evaluada, la prueba realizada, los valores estadísticos y de significancia, junto con una interpretación clara sobre si existe o no evidencia estadística de relación con la variable de respuesta.



```{r}
test_cualit <- function(df, var_resp, var_pred) {
  tab <- table(df[[var_resp]], df[[var_pred]])
  
  if (any(chisq.test(tab)$expected < 5)) {
    test <- tryCatch(
      fisher.test(tab, simulate.p.value = TRUE, B = 1e5),
      error = function(e) fisher.test(tab, simulate.p.value = TRUE, B = 5000)
    )
    cramerv <- DescTools::CramerV(tab, bias.correct = TRUE)
    tibble(variable = var_pred,
           prueba = "Fisher (simulación)",
           estadistico = NA,
           p.value = round(test$p.value,3),
           cramersV = round(cramerv,3),
           decision = ifelse(test$p.value < alpha,
                             "Posible asociación",
                             "No asociación"))
  } else {
    test <- chisq.test(tab, correct = FALSE)
    cramerv <- DescTools::CramerV(tab, bias.correct = TRUE)
    tibble(variable = var_pred,
           prueba = "Chi-cuadrado",
           estadistico = round(unname(test$statistic),3),
           p.value = round(test$p.value,3),
           cramersV = round(cramerv,3),
           decision = ifelse(test$p.value < alpha,
                             "Posible asociación",
                             "No asociación"))
  }
}

# Spearman
test_cuant <- function(df, var_resp, var_pred) {
  y <- as.numeric(as.factor(df[[var_resp]]))
  x <- df[[var_pred]]
  
  test <- cor.test(x, y, method = "spearman", exact = FALSE)
  decision <- ifelse(test$p.value < alpha,
                     "Posible asociación",
                     "No hay evidencia estadística suficiente de asociación")
  
  tibble(variable = var_pred,
         prueba = "Spearman",
         estadistico = round(unname(test$statistic),3),
         p.value = round(test$p.value,3),
         decision = decision)
}

alpha <- 0.05
```


#### Hospitalización
```{r, warning=FALSE,message=FALSE}
base_datos <- base_datos %>%
  mutate(dif_dias_con = as.numeric(fec_con - fec_hecho))

respuesta <- "pac_hos" 
pred_cualit <- c("per_etn", "sexo", "orient_sex","ident_gene","consum_spa","antec","def_naturaleza","armas","sust_vict","estrato","sem_ges","mujer_cabf","tip_ss","gp_discapa", "gp_desplaz", "gp_migrant", "gp_carcela",  
             "gp_gestan", "gp_indigen", "gp_pobicfb", "gp_mad_com", 
             "gp_desmovi", "gp_psiquia", "gp_vic_vio","gp_otros")
pred_cuant  <- c("edad_","dif_dias_con")
pruebas_hosp <- bind_rows(map_dfr(pred_cualit, ~test_cualit(base_datos, respuesta, .x)),
                          map_dfr(pred_cuant,  ~test_cuant(base_datos, respuesta, .x)))
knitr::kable(pruebas_hosp %>% arrange(desc(cramersV)))
```

Sin evidencia estadística suficiente para asumir relación: gp_carcela y gp_desmovi

#### Condición final
```{r, warning=FALSE,message=FALSE}
respuesta <- "con_fin" 
pred_cualit <- c("per_etn", "sexo", "orient_sex","ident_gene","consum_spa","antec","def_naturaleza","armas","sust_vict","estrato","sem_ges","mujer_cabf","tip_ss","gp_discapa", "gp_desplaz", "gp_migrant", "gp_carcela",  
             "gp_gestan", "gp_indigen", "gp_pobicfb", "gp_mad_com", 
             "gp_desmovi", "gp_psiquia", "gp_vic_vio","gp_otros")
pred_cuant  <- c("edad_","dif_dias_con")
pruebas_con_fin <- bind_rows(map_dfr(pred_cualit, ~test_cualit(base_datos, respuesta, .x)),
                          map_dfr(pred_cuant,  ~test_cuant(base_datos, respuesta, .x)))
knitr::kable(pruebas_con_fin %>% arrange(desc(cramersV)))
```
Sin evidencia estadística suficiente para asumir relación: sexo, ident_gene, consum_spa, sem_ges, gp_desplaz, gp_migrant,gp_carcela,gp_indigen,gp_pobicfb,gp_mad_com,gp_desmovi,gp_psiquia,gp_otros

#### Antecedente de violencia
```{r, warning=FALSE,message=FALSE}
respuesta <- "antec" 
pred_cualit <- c("sexo", "orient_sex","ident_gene","consum_spa","def_naturaleza","armas","estrato","mujer_cabf","gp_discapa", "gp_desplaz", "gp_migrant", "gp_carcela",  
             "gp_gestan", "gp_indigen", "gp_pobicfb", "gp_mad_com", "gp_desmovi", "gp_psiquia", "gp_vic_vio","gp_otros","actividad","zona_conf","conv_agre","ambito_lug","cod_dpto_r","escenario","ac_mental","inf_aut")

pred_cuant  <- c("edad_","dif_dias")


pruebas_antec <- bind_rows(map_dfr(pred_cualit, ~test_cualit(base_datos, respuesta, .x)),
                          map_dfr(pred_cuant,  ~test_cuant(base_datos, respuesta, .x)))
knitr::kable(pruebas_antec %>% arrange(desc(cramersV)))
```
Sin evidencia estadística suficiente para asumir relación: ident_gene

#### Atención en salud mental
```{r, warning=FALSE,message=FALSE}
respuesta <- "ac_mental" 
pred_cualit <- c("per_etn", "sexo", "orient_sex","ident_gene","consum_spa","def_naturaleza","armas","estrato","sem_ges","mujer_cabf","tip_ss","gp_discapa", "gp_desplaz", "gp_migrant", "gp_carcela","gp_gestan", "gp_indigen", "gp_pobicfb", "gp_mad_com", "gp_desmovi", "gp_psiquia", "gp_vic_vio","gp_otros","actividad","pac_hos","conv_agre","nacionalidad","cod_dpto_n","tip_ss","zona_conf","ac_anticon","ac_ive")
pred_cuant  <- c("edad_","dif_dias_con")
pruebas_mental <- bind_rows(map_dfr(pred_cualit, ~test_cualit(base_datos, respuesta, .x)),
                          map_dfr(pred_cuant,  ~test_cuant(base_datos, respuesta, .x)))
knitr::kable(pruebas_mental %>% arrange(desc(cramersV)))
```
Sin evidencia estadística suficiente para asumir relación: ident_gene y gp_desmovi

<!-- #### Modalidad de violencia -->
<!-- ```{r} -->
<!-- base_datos <- base_datos %>% mutate(mes_hecho = as.factor(month(fec_hecho))) -->

<!-- respuesta <- "def_naturaleza" -->
<!-- pred_cualit <- c("actividad","cod_dpto_o","sexo_agre") -->
<!-- pred_cuant  <- c("edad_") -->
<!-- pruebas_mod <- bind_rows(map_dfr(pred_cualit, ~test_cualit(base_datos, respuesta, .x)), -->
<!--                           map_dfr(pred_cuant,  ~test_cuant(base_datos, respuesta, .x))) -->
<!-- pruebas_mod -->
<!-- ``` -->