---
title: "Análisis Descriptivo información proporcionada por SIVIGILA del 2013 al 2024."
date: "2025-11-13"
output:
  pdf_document:
    toc: true
    number_sections: false
knitr:
  opts_chunk:
    echo: false
editor_options:
  markdown:
    wrap: 72
always_allow_html: true
header-includes:
  - \usepackage{float}
---

```{r, echo=FALSE, warning=FALSE,message=FALSE}
library(here)
```

\newpage

# Introducción de los datos

Para este análisis se utilizó la base de datos **Vigilancia Integrada de
la Violencia de Género**, proporcionada por el Instituto Nacional de
Salud de Colombia **(INS)**. Esta fuente recopila información sobre
casos **sospechosos o probables de violencia de género** reportados al
**Sistema Nacional de Vigilancia en Salud Pública (SIVIGILA)** durante
el período comprendido entre **2013 y 2024**.

La descripción detallada del conjunto de datos, así como el proceso de
depuración y limpieza, se encuentra documentada en el Informe de
depuración de la base de datos. Además, se dispone de un diccionario de
datos suministrado junto con las bases y de las versiones de la ficha de
notificación del evento, que contienen las definiciones y orientaciones
sobre la mayoría de las variables. La ficha más reciente corresponde al
año 2024, disponible en el siguiente enlace: [(Ficha 875 - Violencia de
Género (INS,
2024))](https://www.ins.gov.co/buscador-eventos/Lineamientos/875_Violencia_Genero_2024.pdf).

Posteriormente, se llevó a cabo un proceso de selección de variables
finales para la construcción del modelo, el cual se detalla en el
Informe de selección de variables.

```{r, echo=FALSE, warning=FALSE,message=FALSE}
base_datos <- read.csv(paste0(here(), "/data/processed/data_model_SIVIGILA.csv"))
```

De esta manera, se obtiene una base de datos compuesta por
`r nrow(base_datos)` observaciones y`r ncol(base_datos)` variables que
describen las características de la víctima, el presunto agresor, las
circunstancias del hecho y la atención en salud brindada.

Estas variables fueron utilizadas posteriormente para el ajuste del
modelo estadístico cuyo objetivo es explicar la probabilidad de que la
víctima reciba o no atención en salud mental, a partir de sus
características sociodemográficas, del presunto agresor y del contexto
del hecho. Las variables incluidas en el modelo final son:

```{r}
colnames(base_datos)
```

-   Jefatura del hogar (**mujer_cabf**): indica si la víctima era la
    persona responsable del hogar.

-   Edad de la víctima (**edad\_**): variable numérica que registra la
    edad en años.

-   Tipo de violencia (**def_naturaleza**): indica el tipo de violencia
    ejercida sobre la víctima: física, sexual, psicológica o negligencia
    o abandono .

-   Área (**area**): identifica donde ocurrió el caso: una cabecera
    municipal, centro poblado o zona rural dispersa.

-   Sexo del agresor (**sexo_agre**): señala el sexo reportado del
    presunto agresor: masculino, femenino e intersexual.

-   Convivencia con agresor (conv_agre): indica si la víctima convivía o
    no con el agresor.

-   Hospitalización (**pac_hos**): indica si la víctima necesitó ser
    hospitalizada como consecuencia del hecho o no.

-   Escenario del hecho (**escenario**): Se refiere al tipo de lugar
    donde ocurrió la agresión. En la base se encuentran las categorías:
    vivienda, espacio público y social.

A partir de estas variables seleccionadas y depuradas, se procedió a
construir un modelo estadístico que permita identificar los factores
asociados a la probabilidad de que una mujer víctima de violencia de
género reciba atención en salud mental luego de ser atendida. Para ello,
se definió una variable respuesta binaria que indica si la víctima
recibió o no este tipo de atención, y se incorporaron como variables
explicativas las características de la víctima, del presunto agresor y
del contexto del hecho previamente descritas.

# Materiales y métodos

\## Modelo de Regresión Logística

Para identificar los factores que más influyen en que una mujer víctima
de violencia de género reciba atención en salud mental después de ser
atendida en urgencias, se utilizó un enfoque cuantitativo basado en un
modelo estadístico llamado **regresión logística**.

Este modelo permite estimar la probabilidad de que ocurra un evento con
dos posibles resultados: en este caso, que la víctima **reciba** (sí) o
**no reciba** (no) atención psicológica tras el hecho de violencia. El
modelo analiza diversas características relacionadas con la víctima, el
agresor y el contexto, y estima cómo cada una de estas variables influye
en dicha probabilidad.

$$
Y_i=    
\begin{cases}        
1, & \text{víctima \(i\) recibe atención en salud mental} \\        
0, & \text{      en caso contrario}    
\end{cases}
$$

Cada víctima tiene una probabilidad asignada de recibir atención, basada
en sus características, y esta probabilidad se modela como:

$$
Y_i \sim Bernoulli (\theta_i), \text{para } i =1, 2,...,526.460
$$

Para realizar los cálculos de la probabilidad, el modelo transforma esas
probabilidades en una escala distinta, llamada **log-odds** (o logit o
logaritmo del cociente de probabilidades), que permite relacionar
directamente las características observadas con la probabilidad de
atención psicológica.

Matemáticamente, la relación se expresa así:

$$
\text{logit}(\theta_i) = \log\left(\frac{\theta_i}{1-\theta_i}\right) = \mathbf{X} \boldsymbol{\beta}
$$

Esto indica que el modelo combina todas las características observadas
de cada víctima para calcular la probabilidad de que reciba atención en
salud mental:

$$
\theta_i = \frac{e^{\mathbf{X} \boldsymbol{\beta}}}{1 + e^{\mathbf{X} \boldsymbol{\beta}}} 
\quad \quad \quad \text{y} \quad \quad \quad \mathbf{X} \boldsymbol{\beta} = \alpha + \sum_{j=1}^{k} \beta_j x_{ik}.
$$

Donde:

-   $X$ es la matriz de diseño: reúne las características observadas de
    cada víctima (edad, tipo de violencia, lugar de los hechos, entre
    otras).

-   $\beta$ es el conjunto de parámetros: indican el peso de cada una de
    las características en la probabilidad y son cantidades a estimar.

-   $\alpha$ es el intercepto del modelo.

## Enfoque bayesiano

En este estudio, la estimación de los parámetros del modelo de regresión
logística se realizó bajo un enfoque estadístico **Bayesiano**, que
combina dos fuentes de información:

-   Información previa sobre los parámetros del modelo (conocida como
    **distribución a priori**, denotada por $f(\beta)$), basada en
    investigaciones previas o conocimiento experto.

-   Información observada, proveniente de los datos recopilados de las
    víctimas (representada por la verosimilitud $f(y,X|\beta)$).

Este enfoque permite incorporar el conocimiento previo y obtener
estimaciones más robustas, especialmente útil cuando hay incertidumbre o
información limitada.

El resultado es la **distribución posterior**, que refleja lo que se
sabe sobre los parámetros luego de observar los datos:

$$
    f(\boldsymbol{\beta} | y, \mathbf{X}) \quad \alpha \quad     f(y, \mathbf{X} | \boldsymbol{\beta})\cdot f(\boldsymbol{\beta})
$$

En términos sencillos, este enfoque entrega una distribución de
probabilidades para cada parámetro, mostrando qué tan probable es cada
valor después de considerar la información disponible. Esto permite
cuantificar la incertidumbre y es especialmente útil en estudios con
datos complejos o incompletos, como en salud pública o ciencias
sociales.

Para reflejar esta incertidumbre, se asignaron **distribuciones normales
poco informativas** a los parámetros, asumiendo que, antes de observar
los datos, cada coeficiente podía tomar una amplia gama de valores
centrados en cero sin privilegiar ninguno: $\beta \sim N(0,1)$

## Razón de odds

Como se mencionó anteriormente, una forma clara de interpretar los
resultados del modelo es a través de la **razón de odds** (odds ratio,
OR), que indica cómo una variable influye en la probabilidad de que una
víctima reciba atención en salud mental tras un evento de violencia de
género.

Los coeficientes $\beta_j$ están expresados en escala logarítmica, por
lo que se **transforman con la función exponencial** para facilitar su
interpretación:

$$
OR_j = e^{\mathbf{X} \boldsymbol{\beta}}
$$

La interpretación del odds ratio es sencilla y se realiza de la
siguiente manera:

-   Si $OR_j>1$, la probabilidad de recibir atención aumenta con esa
    característica.

-   Si $OR_j<1$, la probabilidad disminuye.

-   Si $OR_j=1$, la característica no tiene efecto.

Lo anterior es útil para evaluar de qué forma es la influencia de cada
característica en la probabilidad. Sin embargo, el valor del odds ratio
obtenido se interpreta como cuántas veces más (o menos) probable es que
ocurra el evento (recibir atención) en presencia de dicha
característica, en comparación con su ausencia o con la categoría de
referencia.

# Ajuste del modelo

Para el ajuste del modelo se incluyeron 8 variables predictoras, lo que
dio lugar a la estimación de 12 parámetros en total.

Dado que la distribución posterior del modelo no puede obtenerse de
forma analítica, se emplearon algoritmos de **Markov Chain Monte Carlo
(MCMC)** para aproximarla. Este enfoque permite generar muestras de la
distribución posterior y, con ellas, obtener estimaciones de los
parámetros, intervalos de credibilidad y medidas de incertidumbre
asociadas.

El modelo se implementó en el lenguaje *Stan*, mediante la librería
*rstan* en *RStudio*.
