---
title: "Modelo de regresión logístico bayesiano"
output:
  word_document: default
  html_document:
    df_print: paged
  pdf_document: default
date: "`r Sys.Date()`"
always_allow_html: true
---

```{r setup, include=FALSE}
knitr::opts_chunk$set(echo = TRUE)

# Librerías
source("../../utils/load_data.R")
library(patchwork)
library(dplyr)
library(ggplot2)
library(here)
library(hms)
library(forcats)
library(lubridate)
library(stringr)
library(tidyr)
library(stringi)
library(knitr)
library(readr)
library(sf)
library(gmodels)
library(DescTools)
library(kableExtra)
library(pROC)

# Lectura y adecuación de la base de datos
base_datos <- load_data("data_model.csv", type = "processed")

base_datos <- base_datos %>% select(c("ac_mental",
                                "edad", "mujer_cabf","def_naturaleza",
                                "area_", "sexo_agre", "parentezco_agresor",
                                "conv_agre", "pac_hos_" , "escenario",
                                "tip_ss_"))

base_datos <- base_datos[!apply(is.na(base_datos), 1, any), ]

base_datos <- base_datos %>%
  mutate(across(
    .cols = !all_of(c("edad")),
    .fns = as.factor
  ))
```

# Resultados modelo de regresión logístico 2

En este segundo modelo se mantiene como variable de respuesta la **remisión a atención en salud mental** como en el modelo anterior, pero se realizaron dos modificaciones para mejorar la interpretación de los resultados y evitar posibles sesgos por categorías con pocos casos: se excluyó la variable **tipo de seguridad social** y se reagruparon categorías de algunas variables predictoras para reducir su número de categorías, asi:

-   En la variable **escenario del hecho**, se agruparon las categorías: *área deportiva y recreativa, comercio y áreas de servicios, espacios abiertos, establecimiento educativo, institución de salud, lugar de trabajo, lugares de esparcimiento con expendio de alcohol, otro y vía pública*,  bajo una nueva categoría denominada *espacio público y social*.


-   En la variable **parentesco con el agresor**, se agregaron *padre* y *madre* en la categoría *familiar*; *amigo* se convirtió a *conocido*; y el nivel *otro* se integró con *desconocido*.

Luego de estas modificaciones, los niveles de las variables predictoras cualitativas y su respectivo nivel de referencia en el modelo son:

-   **Jefatura del hogar:** indica si la víctima era la persona responsable del hogar. El 95,1% (44.145) de las víctimas no eran mujeres cabeza de familia. *Referencia:* No.

-   **Tipo de violencia:** indica el tipo de violencia ejercida sobre la víctima. Física (20.882; 45%), sexual (14.919; 32,2%), psicológica (6596; 14,2%) o negligencia o abandono (3976; 8.6%). *Referencia:* Negligencia y abandono.

-   **Área de ocurrencia:** indica si el área donde ocurrió el caso corresponde a una cabecera municipal (45.344; 97,8%), centro poblado (893; 1,9%) o zona rural dispersa (136; 0,3%). *Referencia:* Cabecera municipal.

-   **Sexo del agresor:** masculino (35.496; 76,5%), femenino (10.727; 23,1%) e intersexual (150; 0,3%). *Referencia:* Intersexual.

-   **Convivencia con agresor:** indica si la víctima convivía. El 57,2% (26.513) de las víctimas no convivían con él. *Referencia:* No.

-   **Hospitalización:** indica si la víctima necesitó ser hospitalizada como consecuencia del hecho. El 89,2% (41.358) no fue hospitalizada. *Referencia:* No.

-   **Escenario del hecho:** Se refiere al tipo de lugar donde ocurrió la agresión, vivienda (32.345; 69,75%) y espacio público y social (14028; 30.25%). *Referencia:* Espacio público y social.

-   **Parentesco agresor:** indica el tipo de vínculo o relación de la víctima con el agresor. Entre ellas se encuentra: pareja(12.433; 26,8%), familiar(16.011; 34,5%), ex-pareja(4.664; 10,1%), conocido(5.821; 12,6%), desconocido(7.444; 16,1%). *Referencia:* desconocido(a).

A continuación se presentan las razones de odds estimadas para todas las variables del modelo, pero es importante tener en cuenta que las categorías de sexo masculino y parentesco conocido no dieron significativas, es decir, no se asocian con mayor ni menor probabilidad de recibir atención en salud mental, comparado con el sexo intersexual y agresor desconocido, respectivamente. Por lo tanto, la interpretación de odds ratios para estas categorías no es relevante:

```{r, echo=FALSE, warning=FALSE, message= FALSE}
data_2 <- base_datos %>% select(c("ac_mental",
                                "edad", "mujer_cabf","def_naturaleza",
                                "area_", "sexo_agre", "parentezco_agresor",
                                "conv_agre", "pac_hos_" , "escenario"))

data_2 <- data_2 %>% mutate(escenario = case_when(
  escenario %in% c("Otro", "Área deportiva y recreativa",
                   "Comercio y áreas de servicios", "Espacios abiertos",
                   "Establecimiento educativo", "Institución de salud", "Lugar de trabajo",
                   "Lugares de esparcimiento con expendio de alcohol", "Vía Pública") ~ "Espacio público y social",
  TRUE ~ escenario
))

data_2 <- data_2 %>% mutate(parentezco_agresor = case_when(
  parentezco_agresor %in% c("Padre", "Madre") ~ "Familiar",
  parentezco_agresor == "Amigo(a)" ~ "Conocido(a)",
  parentezco_agresor == "Otro" ~ "Desconocido(a)",
  TRUE ~ parentezco_agresor
))

data_2 <- data_2[!apply(is.na(data_2), 1, any), ]

data_2 <- data_2 %>%
  mutate(
    mujer_cabf = factor(mujer_cabf, levels = c(2, 1)),
    def_naturaleza = factor(def_naturaleza, levels = c("Negligencia y abandono", "Violencia física", "Violencia psicológica", "Violencia sexual")),

    area_ = factor(area_, levels = c("Cabecera municipal", "Centro poblado", "Rural disperso")),

    sexo_agre = factor(sexo_agre, levels = c("I","F", "M")),

    parentezco_agresor = factor(parentezco_agresor, levels = c("Desconocido(a)", "Pareja", "Familiar", "Ex_Pareja","Conocido(a)")),

    escenario = factor(escenario, levels = c("Espacio público y social","Vivienda")),
    conv_agre = factor(conv_agre, levels = c(2, 1)),
    pac_hos_ = factor(pac_hos_, levels = c(2, 1)),
  )

##### Modelo 4: con menos categorías en parentesco y escenario y sin tipo de seguridad social
X_4 <- model.matrix(ac_mental ~
                      edad + mujer_cabf + def_naturaleza +
                      area_ + sexo_agre +
                      parentezco_agresor + conv_agre  +
                      pac_hos_ + escenario,
                    data = data_2)[, -1]

# Extraer muestras
posterior_samples_2 <- readRDS(file.path(here(),"models","model_without_SS","posterior_sample_model_4.rds"))

# Calcular la media de los coeficientes estimados
alpha_hat_2 <- mean(posterior_samples_2$alpha)
beta_hat_2 <- colMeans(posterior_samples_2$beta)

# Calcular Odds Ratios
odds_ratios_2 <- exp(beta_hat_2)
intercepto_OR_2 <- exp(alpha_hat_2)

# Crear tabla de resultados
tabla_resultados_2 <- data.frame(
  Parametro_1 = paste0("β", 1:13),
  Variable_1 = c("Edad víctima", "Jefatura hogar", "V.física", "V.psicológica","V.sexual", "Área:centro poblado", "Área:rural disperso","Agresor femenino", "Agresor Masculino", "Pareja","Familiar", "Ex-pareja","Conocido(a)"),
  Odds_Ratio_1 = round(odds_ratios_2[1:13],2)
)

tabla_resultados_2$Parametro_2 <- c(paste0("β", 14:16), rep("", nrow(tabla_resultados_2) - 3))
tabla_resultados_2$Variable_2 <- c("Convivencia agresor", "Hospitalización", "Esc. Espacio público y social",rep(NA, nrow(tabla_resultados_2) - 3))
tabla_resultados_2$Odds_Ratio_2 <- c(round(odds_ratios_2[14:16], 2), rep(NA, nrow(tabla_resultados_2) - 3))

# Mostrar tabla
kable(tabla_resultados_2, format = "markdown", col.names = rep(c("Parámetro", "Categoría", "Odds Ratio"),2))
```

***Tabla 3.*** *Odds ratios (Razones de probabilidad) estimadas para las variables predictoras del modelo 2 de atención en salud mental.*

Entre mujeres con características similares, aquellas que son cabeza de familia son un 160% más propensas a recibir atención en salud mental que las que no lo son, al igual que aquellas mujeres que viven en un centro poblado o en zona rural dispersa, con una mayor probabilidad relativa de atención del 78% y 80%, respectivamente, en comparación con vivir en una cabecera municipal. De forma similar, haber sido agredida en un espacio público o social tiene un 41% más de probabilidad relativa en relación con quienes fueron agredidas en su vivienda.

En contraste, cuando el agresor es una persona cercana, como un familiar (28% menos propensas), pareja (20% menos) o ex-pareja (12% menos), las mujeres son menos propensas a recibir atención, en comparación con casos donde no se conoce al agresor. Además, convivir con el agresor también reduce en un 9% las probabilidades de recibir atención y en cuanto a la edad, por cada año adicional, las mujeres son 1% menos propensas.

Finalmente, un hallazgo relevante es que las mujeres que fueron hospitalizadas tras el hecho de violencia son 704% más propensas a recibir atención psicológica pero se debe tener en cuenta que en la base de datos el 89,2% (41.358) de las mujeres no fueron hospitalizadas, lo que puede influir en este resultado. Asimismo, se observa una fuerte asociación entre el tipo de violencia y el acceso a atención mental. En comparación con negligencia y abandono, las mujeres víctimas de violencia física, psicológica y sexual son más propensas a recibir atención, con aumentos relativos del 303%, 50% y 4191%, respectivamente. Teniendo en cuenta la cantidad de casos que recibieron atención en salud mental por tipo de violencia, es de esperar este resultado, porque la proporción es mayor en violencia sexual o física. Sin embargo, a luz del contexto, se podría esperar que el hecho de ser víctima de violencia psicológica sea causa suficiente para recibir este tipo de atención y que por ende, sea mayor la posibilidad de recibirla que en caso de que la violencia sea negligencia o abandono, comparando con las otros dos tipos de violencia.

**Nota:** Las cifras expresadas en porcentajes corresponden al aumento/disminución de los odds de una categoría en comparado con los odds de su categoría de referencia, es decir, cuánto aumentó o disminuyó las posibilidades de recibir atención frente a no recibirla de una categoría especifica en comparación con las posibilidades de su categoría de referencia.

Ahora bien, este modelo obtuvo un **AUC de 0.8727**, menor al modelo anterior pero también identifica correctamente, en la gran mayoría de los casos, si una víctima de violencia de género recibió atención psicológica a partir de las características observadas. Asimismo, en Figura 4 se presenta la curva ROC, que también que se aproxima visiblemente a la esquina superior izquierda, lo cual evidencia el buen desempeño del modelo.

```{r, echo = FALSE, warning=FALSE, message= FALSE, fig.width = 3, fig.height = 3}
#  Calcular probabilidades predichas

probs_predichas_2 <- plogis(alpha_hat_2 + X_4 %*% beta_hat_2)

#  Convertir a clases (umbral de 0.5)

predicciones_binarias_2 <- ifelse(probs_predichas_2 > 0.5, 1, 0)

 # Matriz de confusión

confusion_matrix_2 <- table(Real = base_datos$ac_mental, Predicho =  predicciones_binarias_2)

TN_2 <- confusion_matrix_2[1,1]
FP_2 <- confusion_matrix_2[1,2]
FN_2 <- confusion_matrix_2[2,1]
TP_2 <- confusion_matrix_2[2,2]
accuracy_2 <- (TP_2 + TN_2) / (TP_2 + TN_2 + FP_2 + FN_2)
precision_2 <- TP_2 / (TP_2 + FP_2)
recall_2 <- TP_2 / (TP_2 + FN_2)
f1_score_2 <- 2 * (precision_2 * recall_2) / (precision_2 + recall_2)
cat("Accuracy:", accuracy_2, "\n")
cat("Precision:", precision_2, "\n")
cat("Recall (Sensibilidad):", recall_2, "\n")
cat("F1-Score:", f1_score_2, "\n")
roc_obj_2 <- roc(base_datos$ac_mental, as.numeric(probs_predichas_2))
auc(roc_obj_2)
plot(roc_obj_2, col = "#AE86D3")

```

***Figura 4.*** *Curva ROC del modelo 2 de atención en salud mental (AUC =*0.8727*).*

## Comparación y resumen de los modelos

-   El modelo 1 se ajustó con 10 variables predictoras, que dieron lugar a la estimación de 34 parámetros (33 coeficientes y un intercepto) mientras que el modelo 2 se ajustó con nueve variables predictoras y estimó 16 parámetros incluyendo el intercepto.

-   En ambos modelos, la edad de la víctima, ser mujer cabeza de familia, el tipo de violencia, el lugar donde ocurrió la agresión y el sexo del agresor muestran patrones similares en la posibilidad de recibir atención psicológica en comparación con no recibirla.

-   En ambos modelos el hecho de que el agresor sea masculino no se asocia con mayor ni menor probabilidad de recibir atención en salud mental respecto a que el agresor sea intersexual.

-   En el modelo 1 si la víctima fue hospitalizada no dio significativa. Pero en el modelo 2 esta categoría sí es significativa

-   Ambos modelos predicen adecuadamente, pero el modelo original muestra un rendimiento ligeramente mejor de acuerdo al valor obtenido al **AUC**

-   En el modelo 2, los valores que indican cuántas veces es más probable recibir atención psicológica (odds ratio) para los casos de violencia sexual y hospitalización son casi el doble de los obtenidos en el modelo 1.

**Nota:** Es importante tener en cuenta que por los cambios realizados no es totalmente adecuado comparar los dos modelos de esta manera, incluso comparar variables especificas como *parentezco* y *escenario* donde se cambió el nivel de referencia. Este ejercicio se hace solo para comprender bien los resultados de ambos modelos y el posible efecto de los cambios realizados al modelo 1
