---
title: "Depuración información reportada al SIVIGILA desde 2013 hasta 2023."
date: "2024-11-13"
output:
  pdf_document:
    toc: true
    number_sections: false
knitr:
  opts_chunk:
    echo: false
editor_options:
  markdown:
    wrap: 72
---

\newpage

# Información de la base de datos

# Lectura de la base de datos

```{r, include=FALSE}

knitr::opts_chunk$set(echo=FALSE)

source("../../utils/load_data.R")
library(here)
library(hms)
library(dplyr)
library(forcats)
library(lubridate)
library(stringr)
library(stringi)
library(readr)
library(sf)
library(janitor)
```

Los archivos originales enviados por el Instituto Nacional de Salud
están en formato xlsx, sin embargo, dado su tamaño la memoria puede
llenarse más fácilmente si se lee cada uno en este formato entonces se
leyeron y guardaron en formato rds, asignando de una vez el tipo de dato
a cada columna

```{r, warning=FALSE}
data_list <- list()

# Lectura de las bases años 2013 al 2023
for (year in 2013:2023) {
  data_ <- readRDS(paste0(here(),"/data/raw/SIVIGILA_rds/data_", year, ".rds"))
  data_list[[as.character(year)]] <- data_
}
# Eliminar última base leída
rm(data_)
```

La composición de las bases de datos es la siguiente:

```{r}
col_data <- tibble(
  year = names(data_list),
  n_columnas = sapply(data_list, ncol),
  n_filas = sapply(data_list, nrow)
)
col_data
```

Se utiliza la función `clean_names()` del paquete **janitor** para
limpiar y estandarizar los nombres de las variables de la base de datos.
Esto con el fin de facilitar la manipulación de los datos y garantizar
una estructura consistente para aplicar la misma lógica de depuración
utilizada en la base de datos de medata.

```{r}
data_list <- lapply(data_list, clean_names)
```

Luego, se cambia el tipo de las variables y se unen todas las bases

```{r}
# Cambiar tipo en variables especificas  
data_list$`2016`$fec_hecho <- as.Date(data_list$`2016`$fec_hecho, format="%d/%m/%Y")

excepciones <- tolower(c("FEC_NOT", "EDAD", "FEC_CON", "INIC_SIN", "FEC_HOS", "FEC_DEF", "FECHA_NTO", "FEC_ARC_XL", "FEC_AJU", "edad_agre", "fec_hecho","FECHAHORA"))

fechas <- tolower(c("FEC_NOT", "FEC_CON", "INIC_SIN", "FEC_HOS", "FEC_DEF", "FECHA_NTO", "FEC_ARC_XL", "FEC_AJU", "fec_hecho","FECHAHORA"))

data_list <- lapply(data_list, function(df) {

  # Convertir todas las columnas a character, excepto las excepciones
  df[] <- lapply(names(df), function(col) {
    if(col %in% fechas){
      return(as.Date(df[[col]]))
    } else if (col %in% excepciones) {
      return(df[[col]])  
    } else {
      return(as.character(df[[col]]))  # convertir a character
    }
  })
  names(df) <- names(df)  # restaurar nombres

  # Ahora aplicar conversiones específicas
  df$edad <- as.numeric(df$edad)
  df$edad_agre <- as.numeric(df$edad_agre)

  return(df)
})

# Crear variable para rastrear el origen del registro
for (nombre in names(data_list)) {
  data_list[[nombre]]$origen <- nombre
}

data <- bind_rows(data_list, .id = "ano")
# rm(data_list)
ncol_aux <- ncol(data)
```

# Depuración de la base de datos

La base de datos resultante está conformada por `r ncol_aux` variables,
sin embargo, se elimina las siguientes variables por no ser de
relevancia para el análisis o no identificar que representan:

1.  Nombre de la Unidad Primaria Generadora de Datos(**nom_upgd -
    nombre_upgd**)

2.  Código y nombre del evento (**-cod_eve - evento - nombre_evento -
    cod_eve_old**)

3.  Código asignado en el SGSSS a los prestadores de servicios de salud
    que se hayan registrado en el 'Registro Especial de Prestadores de
    Servicios de Salud' (**cod_pre**)

4.  Código asignado en el SGSSS a los prestadores de servicios de salud
    que indica sede ó territorio (**cod_sub**)

5.  Código Administradora responsable de la atención del paciente,
    asignado por MSP (**cod_ase**)

6.  Número del certificado defunción (**cer_def\_**)

7.  Fecha efectiva de digitación del registro o realizar un ajuste a un
    registro previo (**fec_aju\_**)

8.  Número de registros (**nreg**)

9.  Fuerza (**fm_fuerza**) - Código de la Unidad Militar según tabla de
    Unidades Militares (**fm_unidad**)

10. Código de la Grado Militar según tabla de Grados Militares
    (**fm_grado**)

11. Para uso interno. Versión del SIVIGILA con la que fue grabado o
    actualizado el registro (**version**)

12. Contexto de la notificación, sus categorías son: notificación
    rutinaria, búsqueda, activa Institucional, vigilancia intensificada,
    búsqueda activa Comunitaria, investigaciones (**Fuente**)

13. Estado de transformación de la notificación (**estadotran**)

14. No se identifican en el diccionario de datos o fuentes de
    información: **fec_arc_xl**, **confirmados**, **va_sispro**,
    **esc_vict, esc_agre**, **fact_preci**, **vulnerab**, **otro_vuln**,
    **grupos** , **otro_grup**, **sust_intx**, **canal_pers**,
    **tcampo**, **concat**, **calculo**,
    **consecutive_origen**,**est_f_caso**,**estado_final_de_caso**,**nom_est_f_caso**,**remit_aut**,**remit_just,grup_pob,sust_agr,sp_psic**

15. Las bases de datos del 2018,2019 y 2020 contenían un conjunto de
    variables nombradas con el siguiente patrón x[\#], en las cuales la
    mayoría de filas son NA. Dado que tampoco se logra identificar que
    representan, se eliminan.

```{r, include=FALSE}
data <- data %>%
  select(-nom_upgd,-nombre_upgd,
         -cod_eve,-evento,-nombre_evento,-cod_eve_old,
         -cod_pre,
         -cod_sub,
         -cod_ase,
         -cer_def,
         -fec_aju,
         -fm_fuerza,-fm_unidad, -fm_grado, 
         -version,
         -estadotran, -est_f_caso,-estado_final_de_caso,-nom_est_f_caso,
         -fuente,
         -fec_arc_xl, -confirmados, -va_sispro, -esc_vict, esc_agre, -fact_preci, -vulnerab, -otro_vuln, -grupos, -otro_grup, -sust_intx, -canal_pers, -tcampo,  -concat, -calculo, -consecutive_origen,-remit_aut,-remit_just,-gru_pob,-sust_agr,-sp_psic)
         
# Eliminar variables x[#]
data <- data %>%  select(-starts_with("x"))
```

Ahora bien, la variable **fecha_hora** solo aparecen en la base del
2021, toma como valor solo fechas, en ningún registro coincide con
**fec_hecho** y tampoco sirve para completarla porque no hay registros
donde tome valor y **fec_hecho** no. Por ende, se decide eliminarla. Al
igual que, **inf_pac_ma, esc_agre, aten_medic y otra_asp**, que están
presenten solo en la base de 2013. Y, **pob_lgtbi** que está presente
solo en las bases de 2015,2016 y 2017 dado a que en la ficha de estos
años se preguntaba si pertenecía a esta población pero desde la ficha de
2018 se pregunta directamente por la orientación sexual e identidad de
género.

```{r}
data <- data %>% select(-c(fecha_hora,inf_pac_ma,esc_agre,aten_medic,otra_asp,pob_lgtbi))

ncol_aux <- ncol(data)
nrow_aux <- nrow(data)
```

Así, queda una base de datos de `r nrow_aux` filas y `r ncol_aux`
columnas.

## Filtros

Dado que el interés del estudio se centra en los casos de violencia en
mujeres que ocurren en Colombia, se filtra la base por sexo o identidad
de género femenino y lugar de ocurrencia.

### Sexo

Esta variable se pide en la ficha de notificación de todos los años

```{r}
summary(as.factor(data$sexo))
```

### Identidad sexual

Se sabe que al notificar un caso se debe llenar una ficha de datos
básicos y una ficha especifica del evento a notificar. De acuerdo a las
fichas a las que se tiene acceso, esta variable aparece en la ficha de
datos básicos luego del 2022 y en la ficha específica del evento a
partir del año 2017 (inclusive). Su estructura es:

-   **Ficha básica:** hombre (1), mujer (2), hombre trans (3), mujer
    trans (4), otra (5)
-   **Ficha específica:** masculino (1), femenino (2), transgénero (3)

```{r}
data %>% count(year(fec_not),ident_gene)
```

Sin embargo, se puede observa que para años anteriores al 2022, la
variable está tomando valores de 5 o 4. Tratando de tener consistencia
con las fichas y de contar con la mayor cantidad posible de registros,
se seleccionan los siguientes casos:

-   Los casos ocurridos desde 2013-2016 y que el sexo sea femenino
-   Los casos desde 2017-2022 donde la víctima se identifique como mujer
    o sea de sexo masculino y se identifique como transgénero
-   Los casos ocurridos en 2023-204 y las víctimas se identifiquen como
    mujer o mujer trans
-   Los casos donde no se conoce como se identifica la víctima pero que
    sea de sexo mujer

```{r}
data <- data %>% filter(
  (sexo == "F" & year(fec_not) < 2017) |
  (year(fec_not) >= 2017 & year(fec_not) < 2023 & (ident_gene == "2" | (ident_gene == "3" & sexo == "M"))) |
  (year(fec_not) %in% c(2023, 2024) & ident_gene %in% c("2", "4")) |
  (is.na(ident_gene) & sexo == "F")
)
```

De esta manera, se pasaría de una base de `r nrow_aux` filas a
`r nrow(data)` filas.

**Nota:** Si se consideran los casos antes del 2023 donde ident_gene ==
4 se rescatarían solo 318 registros más.

### País de ocurrencia

En cuanto a la información sobre el país de ocurrencia del hecho, se
encuentran las siguientes variables: - **cod_pais_o** -
**pais_ocurrencia** - **npais_proce**

```{r}
data %>% count(year(fec_not),pais_ocurrencia)
```

La variable **pais_ocurrencia** solo aparece en años 2022 y 2023
mientras que el **cod_pais_o** (código del país de ocurrencia) está
presente para todos los años sin ningún valor NA. Dado esto, se decide
filtrar la base de datos para aquellos casos donde el valor de
cod_pais_o sea igual a 170, lo que representa a Colombia.

```{r}
nrow_aux <- nrow(data)
data <- data %>% filter(cod_pais_o == 170)
```

Sin embargo, se sigue notando que, aunque la mayoría de los casos
corresponden a Colombia, existen algunos valores de **npais_proce** que
corresponden a Venezuela y valores NA. Aunque la cantidad de casos fuera
de Colombia es baja, se decide eliminar estos registros para mantener la
consistencia en la variable de ocurrencia, asegurando que solo se
incluyan casos de Colombia.

```{r}
summary(as.factor(data$npais_proce))

data <- data %>% filter(npais_proce != "VENEZUELA" | is.na(npais_proce))
```

Así, se pasaría de una base de `r nrow_aux` filas a `r nrow(data)`
filas. Como todos los casos corresponden a reportes hechos en Colombia,
se eliminan las tres variables relacionadas pues no tienen variabilidad
entre ellas.

```{r}
data <- data %>% select(-c(cod_pais_o, pais_ocurrencia, npais_proce))
```

## Identificador

Esta variable no aparece en el diccionario de datos pero se asume por
nombre que corresponde a la variable **NUM_CON** del diccionario y la
cual corresponde a: "Se asigna un valor consecutivo para cada reporte
generado por la misma UPGD en la misma semana por evento". Al analizar
si tiene valores repetidos se encontró que:

```{r}
data %>%  filter(duplicated(consecutive))
```

Por ende, se podría tomar como un identificador del registro en caso de
ser necesario

## Clasificación del caso

La variable clasificación inicial del caso (**tip_cas\_**) puede tomar
los siguientes valores: 1 = Sospechoso, 2 = Probable, 3 = Confirmado por
Laboratorio, 4 = Confirmado por Clínica, 5 = Confirmado por Nexo
Epidemiológico.

```{r}
summary(as.factor(data$tip_cas))
```

La mayoría de casos resultan como casos son sospechosos. Y solo 11 de
ellos resultan como probables. Lo que indica que fueron detectados de
forma oportuna. Se evalúa la variable de seguimiento del caso
(**ajuste**) para estudiar el comportamiento del proceso, pues se ve que
algunos casos cambiaron:

```{r}
summary(as.factor(data$ajuste))
```

Esta variable se registra posterior de obtener resultados de laboratorio
o análisis del caso y toma los valores de:

-   0 = No aplica (es el valor por defecto del sistema si el caso es
    nuevo o no ha sido ajustado)
-   3 = Confirmado por laboratorio
-   4 = Confirmado por clínica
-   5 = Confirmado por nexo epidemiológico
-   6= Descartado: indica que los casos fueron descartados, entonces no
    son estudio de violencia de género, por tanto se descartan de la
    base de datos.
-   7= Otra actualización:indica que se modificó algún campo de la
    ficha, los únicos que no se pueden modificar son código de evento,
    Upgd, numero de id, fecha de notificación.
-   D = Descarte por error de digitacion

Dado lo anterior, y que el estado final del caso no brinda información
adicional relevante para el análisis, se elimina los registros que
fueron descartados y estas dos variables. Además, los casos de *2,9996 y
9997* se convierten a NA

```{r}
nrow_aux <- nrow(data)
data <- data %>% mutate(
  ajuste = case_when(
    ajuste %in% c("2", "9996", "9997") ~ NA_character_,
    TRUE ~ ajuste)) 

data <- data %>% filter(ajuste != "6" | is.na(ajuste))
```

```{r}
summary(as.factor(data$ajuste))
```

```{r}
data <- data %>% select(-c(tip_cas,ajuste))
```

**Nota:** En la base de datos de MEData aparece la variable
**clasificación final** pero en esta base no, el diccionario indica que
**ajuste** corresponde a seguimiento y clasificación final del caso, o
sea, que indica también el estado final del caso.

## Fechas

Se cuenta con las siguientes fechas:

-   **Fecha de notificiación (fec_not)**: fecha en la que se está
    informando el evento al siguiente nivel por cualquier mecanismo, en
    especial para los eventos de notificación inmediata.

-   **Consulta (fec_con)**: fecha en la que consultó el paciente.

-   **Inicio de síntomas (ini_sin\_)**: fecha del primer día en que el
    paciente inició síntomas.

-   **Hospitalización (fec_hos\_)**: fecha en la que el paciente fue
    hospitalizado como consecuencia del evento.

-   **Defunción (fec_def\_)**: fecha en la que el paciente fallece como
    consecuencia del evento.

-   **Nacimiento (fecha_nto\_)** fecha de nacimiento de la paciente

-   **Hecho (fec_hecho)**: fecha en que ocurrió el hecho o evento

A continuación, se presenta la composición de estas variables:

```{r}
data_aux <- data %>% mutate(ini_sin = as.Date(ini_sin))
date_vars <- data_aux[, sapply(data_aux, inherits, what = "Date")]

resumen_fechas <- sapply(date_vars, function(x) {
  c(
    total_NA = sum(is.na(x)),
    fecha_min = as.character(min(x, na.rm = TRUE)),
    fecha_max = as.character(max(x, na.rm = TRUE))
  )
})

t(resumen_fechas)
```

Se observa que la única columna fecha que no tiene valores faltantes es
**fec_not**.

### Inconsistencias

Se encontró que algunos registros parecen tomar fechas genéricas. Para
ilustrarlo, se muestra algunos casos de fecha de nacimiento
**(fecha_nto\_)** y fecha del hecho **(fec_hecho)**:

```{r}
data  %>% filter(
  ((month(fecha_nto) == 1 & day(fecha_nto) == 1) | (month(fec_hecho) == 1 & day(fec_hecho) == 1)) & fec_hecho != fec_not) %>% 
  select(fecha_nto,fec_hecho,fec_not) %>% head(5)
```

En algunos casos estas fechas genéricas corresponden a valores
inconsistentes que tomaba el registro (números únicos o letras) y que al
pasar a formato date se convirtieron también en fechas. **La única fecha
en la que no pasa esto es en fec_not**.

Teniendo en cuenta todo lo anterior, se decide quedarse solo con la
**fecha de notificación**

**Nota: no se eliminan aún para analizar la edad de la víctima**

## Información de la víctima

### Edad de la víctima (edad\_,uni_med\_,grupo_edad_ciclo,grupo_edad_quinque)

La edad de la víctima se registra en diferentes medidas (**uni_med**):
años(1), meses(2), días(3), horas(4), minutos(5). Existen algunos casos
donde la unidad de medida o la edad son 0:

```{r}
data %>% filter(uni_med == 0 | edad == 0) %>% count(uni_med,edad,con_fin,origen)
```

El diccionario de datos indica que se registra 0 en la edad solo para
mortinatos o evento In Utero y en estos casos, debe asignarse por
defecto en unidad de medida el mismo valor (cero). Además, la ficha de
notificación 2024 agrega: "La unidad de medida 0='no aplica', **solo
puede ser utilizada para el evento 215 defectos congénitos**, cuando el
diagnóstico se realiza prenatal".

```{r}
nrow_aux <- nrow(data)
data <- data %>% filter(uni_med != 0) 
```

Dado esta inconsistencia en la información y el interés del estudio, se
eliminan `r nrow_aux - nrow(data)` estos registros, quedando una base de
datos de `r nrow(data)`, donde la distribución de la edad es:

```{r}
summary(data$edad)
```

Luego, también se encuentra que para algunos registros la unidad de
medida son incorrectas.

```{r, include = FALSE}
data <- data %>%
  mutate(
    edad_hecho = case_when(
      uni_med == 1 ~ floor(as.numeric(
        difftime(fec_hecho, fecha_nto, units = "days")
      ) / 365.25),
      # Años
      uni_med == 2 ~ floor(as.numeric(
        difftime(fec_hecho, fecha_nto, units = "days")
      ) / 30.44),
      # Meses
      uni_med == 3 ~ floor(as.numeric(
        difftime(fec_hecho, fecha_nto, units = "days")
      )),
      # Días
      uni_med == 4 ~ floor(as.numeric(
        difftime(fec_hecho, fecha_nto, units = "hours")
      )),
      # Horas
      uni_med == 5 ~ floor(as.numeric(
        difftime(fec_hecho, fecha_nto, units = "mins")
      )),
      # Minutos
      TRUE ~ NA_real_
    ),
    edad_notif = case_when(
      uni_med == 1 ~ floor(as.numeric(
        difftime(fec_not, fecha_nto, units = "days")
      ) / 365.25),
      # Años
      uni_med == 2 ~ floor(as.numeric(
        difftime(fec_not, fecha_nto, units = "days")
      ) / 30.44),
      # Meses
      uni_med == 3 ~ floor(as.numeric(
        difftime(fec_not, fecha_nto, units = "days")
      )),
      # Días
      uni_med == 4 ~ floor(as.numeric(
        difftime(fec_not, fecha_nto, units = "hours")
      )),
      # Horas
      uni_med == 5 ~ floor(as.numeric(
        difftime(fec_not, fecha_nto, units = "mins")
      )),
      # Minutos
      TRUE ~ NA_real_
    )) 

```

Las variables **edad_hecho** y **edad_notif** se calcularon como la
diferencia en tiempo entre la fecha de nacimiento y la fecha del hecho y
notificación, respectivamente, según la unidad de medida. Luego, si se
compara la edad original con las edades calculadas la diferencia es
evidente, demostrando que la unidad de medida es incorrecta. Por
ejemplo:

```{r}
data_aux <- data %>% filter(
  (uni_med == 2 & abs(edad - edad_notif) > 12) |
    (uni_med == 3 & abs(edad - edad_notif) > 30) |
    (uni_med == 4 & abs(edad - edad_notif) > 24) |
    (uni_med == 5 & abs(edad - edad_notif) > 60)
) %>% select(uni_med, edad,edad_hecho,edad_notif,
             fecha_nto,
             fec_hecho,
             fec_not) 
data_aux %>% slice_sample(n=10)
```

Dado que estos registros corresponden al
`r round(((nrow(data_aux)*100)/nrow(data))*100,2)` de la base de datos y
volver a calcular la edad como la diferencia entre fecha nacimiento y
fecha notificación o hecho, no es totalmente confiable por lo que vio en
la sección anterior, se decide conservar la edad que se registra en las
bases y eliminar estos registros con inconsistencias

```{r}
nrow_aux <- nrow(data)
data <- data %>% filter(is.na(edad_notif) | !(
    (uni_med == 2 & abs(edad - edad_notif) > 12) |
    (uni_med == 3 & abs(edad - edad_notif) > 30) |
    (uni_med == 4 & abs(edad - edad_notif) > 24) |
    (uni_med == 5 & abs(edad - edad_notif) > 60)
))
```

Se eliminan `r nrow_aux - nrow(data)` registros, quedando una base de
datos de `r nrow(data)`, donde la distribución de la edad es:

```{r}
summary(data$edad)
```

Luego, para un mejor manejo se pasa la edad original a años, donde la
distribución de la edad es:

```{r}
data <- data %>%
  mutate(edad_ = case_when(
    uni_med == 1 ~ edad,                           # Años, se mantiene igual
    uni_med == 2 ~ edad / 12,                      # Meses a años
    uni_med == 3 ~ edad / 365.25,                  # Días a años 
    uni_med == 4 ~ edad / (365.25 * 24),           # Horas a años
    uni_med == 5 ~ edad / (365.25 * 24 * 60)       # Minutos a años
  ) %>% floor())
```

```{r}
summary(data$edad_)
```

```{r}
data <- data %>% select(-c(edad_hecho,edad_notif,uni_med,edad))
```

### Fecha de notificación

Se eliminan las columnas de fechas a excepción de fecha de notificación
y se crea una nueva variable solo con el año de notificación llamada
**año_not**

```{r}
data <- data %>% select(-c(fecha_nto,fec_def,fec_hos,fec_con,ini_sin,fec_hecho))
```

```{r}
data <- data %>% mutate(
  año_not = year(fec_not))

summary(as.factor(data$año_not))
```

### Nacionalidad

Se cuenta con el código (**nacionalidad**) y nombre de la nacionalidad
(**nombre_nacionalidad**), que corresponde al estado o nación que
pertenece la víctima según su documento de identificación.

```{r}
nrow_data <- data %>% filter(is.na(nacionalidad) | is.na(nombre_nacionalidad)) %>% nrow()
```

Sin embargo, `r nrow_data` registros tienen información faltante en
ambas variables, lo que corresponde a un
`r round((nrow_data*100)/nrow(data),2)`% de la base de datos. Dado que
es un porcentaje alto y se cuenta con lugar de residencia para rastrear
a la víctima, se concluye que es preferible eliminar estas dos columnas
a eliminar esa cantidad de registros

```{r}
data <- data %>% select(-c(nacionalidad,nombre_nacionalidad))
```

### Lugar de residencia

#### País

Se cuenta con el código y el nombre del país donde reside la víctima al
momento de la notificación

```{r}
data %>% count(cod_pais_r,pais_residencia)
```

A pesar de tener tantos registros con valores faltantes en ambas
variables, se comprobó que pueden ser llenados con información del
departamento y municipio de residencia. Por lo tanto, se comienza
verificando que los códigos sean correctos, asumiendo que siguen la
norma ISO 3166-1 numérico
[*Ver*](https://www.datosmundial.com/codigos-de-pais.php)

```{r}
unique(data$cod_pais_r)
```

Se encontraron varias inconsistencias de escrituras pero relacionadas al
formato, todos los códigos están correctamente relacionados con el país
al que corresponden.

```{r}
data <- data %>% mutate(cod_pais_r = case_when(
  cod_pais_r == "76" ~ "076",
  cod_pais_r == "32" ~ "032",
  cod_pais_r == "4" ~ "004",
  cod_pais_r == "50" ~ "050",
  cod_pais_r == "86" ~ "086",
  TRUE ~ cod_pais_r
))
```

Luego de hacer el cambio de esas inconsistencias, se modifica también la
escritura de algunos países

```{r}
data <- data %>%
  mutate(pais_residencia = pais_residencia %>%
           str_replace_all("[\\s\\u00A0]+", " ") %>%  # reemplaza espacios raros por uno solo
           str_trim()) %>%
  mutate(pais_residencia = case_when(
    pais_residencia == "REPUBLICA DEMOCRÁTICA DEL CONGO" ~ "República Democrática Del Congo",
    pais_residencia == "TERRITORIO OCUPADO DE PALESTINA" ~ "Palestina",
    pais_residencia == "LIBANO" ~ "Líbano",
    pais_residencia == "REPÚBLICA ÁRABE SIRIA" ~ "Siria",
    pais_residencia == "REINO UNIDO DE GRAN BRETAÑA E IRLANDA DEL" ~ "Reino Unido",
    pais_residencia == "KIRGUISTÁN" ~ "Kirguistán",
    pais_residencia == "TERRITORIO BRITÁNICO DEL OCÉANO ÍNDICO" ~ "Territorio Británico Del Océano Índico",
    TRUE ~ str_to_title(pais_residencia)
  ))

```

#### Departamento

**departamento_residencia** representa el nombre del departamento donde residía la víctima y
**cod_dpto_r** su respectivo código. Para verificar la concordancia de
los códigos y nombres se utiliza la base oficial de DIVIPOLA:

```{r, message=FALSE, warning=FALSE}
DIVIPOLA <- load_data("DIVIPOLA.xlsx", type = "auxiliary", col_types = c("text", "text", "text", 
        "text", "text","text"))
```

1.  Se comienza analizando los departamentos que no se encuentran en la
    lista de DIVIPOLA:

```{r}
data %>%
  filter(!str_to_lower(departamento_residencia) %in% str_to_lower(DIVIPOLA$nombre_departamento))  %>% group_by(cod_dpto_r,departamento_residencia) %>% summarise(cantidad = n(), .groups = "drop")
```

En la mayoría de los casos no se encuentran porque tienen diferencia de
escritura. En los casos en que la víctima reside en el exterior, se
cambia el valor de esta variable a la siguiente estructura:
*Depto[País]*

```{r}
data <- data %>% 
  mutate(
    departamento_residencia = case_when(
      departamento_residencia %in% c("PROCEDENCIA DESCONOCIDA","EXTERIOR") & !is.na(pais_residencia) ~ paste0("Depto[", pais_residencia, "]"),
      departamento_residencia %in% c("PROCEDENCIA DESCONOCIDA","EXTERIOR") & is.na(pais_residencia) ~ NA_character_,
      departamento_residencia == "ATLANTICO" ~ "Atlántico",
      departamento_residencia %in% c("BOGOTA","11") ~ "Bogotá, D.c.",
      departamento_residencia == "BOLIVAR" ~ "Bolívar",
      departamento_residencia == "BOYACA" ~ "Boyacá",
      departamento_residencia == "CAQUETA" ~ "Caquetá",
      departamento_residencia == "CORDOBA" ~ "Córdoba",
      departamento_residencia == "CHOCO" ~ "Chocó",
      departamento_residencia == "GUAJIRA" ~ "La Guajira",
      departamento_residencia == "NORTE SANTANDER" ~ "Norte De Santander",
      departamento_residencia == "QUINDIO" ~ "Quindío",
      departamento_residencia == "VALLE" ~ "Valle Del Cauca",
      departamento_residencia == "SAN ANDRES" ~ "Archipiélago De San Andrés, Providencia Y Santa Catalina",
      departamento_residencia == "GUAINIA" ~ "Guainía",
      departamento_residencia == "VAUPES" ~ "Vaupés",
      departamento_residencia == "1" ~ NA_character_,
      TRUE ~ str_to_title(departamento_residencia)
    )
  )
```

2.  Analizando que códigos no están en la lista. Se encontraron los
    siguientes:

```{r}
data %>%
  filter(!cod_dpto_r %in% DIVIPOLA$codigo_dane_departamento) %>% group_by(cod_dpto_r,departamento_residencia) %>% summarise(cantidad = n(), .groups = "drop")
```

Para los casos *5* y *8* se cambia a *05* y *08* respectivamente. Para
los casos donde **departamento_residencia** es un lugar del exterior se
cambia a 0, indicando "No aplica". Para los casos donde el departamento
es NA se convierte código a NA y para los casos donde departamento es
*Bogotá, D.c.* se cambia a *11*, dado que el municipio indica que
efectivamente corresponde a casos donde la víctima residía en Bogotá

```{r}
data <- data %>% mutate(cod_dpto_r = case_when(
  cod_dpto_r == "5" ~ "05",
  cod_dpto_r == "8" ~ "08",
  str_detect(departamento_residencia, "^Depto\\[.*\\]$")~ "0",
  is.na(departamento_residencia) ~ NA_character_,
  departamento_residencia == "Bogotá, D.c." ~ "11",
  TRUE ~ cod_dpto_r
))
```

3.  Los casos donde hay discordancia entre el código y el nombre del
    departamento son:

```{r}
data %>%
  left_join(
    DIVIPOLA %>% distinct(codigo_dane_departamento, .keep_all = TRUE),
    by = c("cod_dpto_r" = "codigo_dane_departamento")
  ) %>% filter(str_to_lower(departamento_residencia) != str_to_lower(nombre_departamento)) %>% group_by(cod_dpto_r, departamento_residencia) %>% summarise(cantidad = n(), .groups = "drop")
```

No hay discordancias.

```{r}
data %>% count(cod_dpto_r,departamento_residencia)
```


#### Municipio
*municipio_residencia** representa el nombre del departamento y **cod_mun_r** su respectivo código. Este código está compuesto por los últimos tres dígitos del código Divipola para cada municipio

1.  Primero se verifica que códigos no están en la lista oficial, se encontraron los
    siguientes:

```{r}
data %>% 
  mutate(cod_mun = ifelse(!is.na(cod_mun_r) & cod_mun_r != "0" & !is.na(cod_dpto_r) & cod_dpto_r != "0", paste0(cod_dpto_r, cod_mun_r), cod_mun_r)) %>%
  filter(!cod_mun %in% DIVIPOLA$codigo_dane_municipio)  %>% 
  count(cod_mun_r, municipio_residencia,departamento_residencia,pais_residencia, name = "cantidad")
```
Se encontraron varias inconsistencias como:

-   Valor *000* que corresponde a casos donde el valor en **municipio_residencia** indicaban el departamento pero que el municipio es desconocido, por ejemplo: * VALLE. MUNICIPIO DESCONOCIDO. En estos casos se cambia el valor de *cod_mun_r* a NA
-   Valor *000* u otros, que corresponden a casos donde el valor en **municipio_residencia** es *EXTERIOR. PAÍS DESCONOCIDO*, *EXTERIOR_[PAÍS]* o nombres de otros países. En estos casos se cambia el valor de *cod_mun_r* a 0
-   Hay un caso donde *municipio_residencia* es Armenia pero el filtro indica que el código es incorrecto. Este caso no se le puede corregir el código porque no se sabe si se trata de Armenia de Antioquia o de Quindio
-   

```{r}
data <- data %>%
  mutate(
    cod_mun_r = case_when(
      str_detect(municipio_residencia, "^\\*\\s+.+\\.\\s+MUNICIPIO DESCONOCIDO$") ~ NA_character_, 
      str_detect(municipio_residencia, "^\\*\\s+[A-ZÁÉÍÓÚÑ\\s]+SIN MUNICIPIO$") ~ NA_character_,  
      str_detect(str_trim(municipio_residencia), "^EXTERIOR_[A-ZÁÉÍÓÚÑ ]+$") ~ "0",
      municipio_residencia %in% c("* EXTERIOR. PAÍS DESCONOCIDO","MAYOTTE","MALTA","MONTSERRAT") ~ "0",
      municipio_residencia %in% c("* PROCEDENCIA DESCONOCIDA","MUNICIPIO EXTRANJERO DESCONOCIDO","11") ~ NA_character_,
      municipio_residencia == "ARMENIA" & is.na(departamento_residencia) ~ NA_character_,
      municipio_residencia == "BELÉN DE BAJIRA" ~ "493",
      municipio_residencia == "MAPIRIPANA (CD)" ~ "343",
      departamento_residencia == "Depto[Territorio Británico Del Océano Índico]" ~ "0",
      departamento_residencia == "Bogotá, D.c." & municipio_residencia %in% c("001","11001") ~ "001",
      pais_residencia != "Colombia" ~ "0",
      TRUE ~ cod_mun_r
    )
  )
```

**Nota:** Una vez verificados los códigos, se transforma esta variable para que tome como valor el código completo (5 dígitos)

```{r}
data <- data %>%
  mutate(cod_mun_r = ifelse(!is.na(cod_mun_r) & cod_mun_r != "0" & !is.na(cod_dpto_r) & cod_dpto_r != "0", paste0(cod_dpto_r, cod_mun_r), cod_mun_r))
```

2.  Los municipios que no se encuentran en la lista son:

```{r}
data %>%
  filter(!str_to_lower(municipio_residencia) %in% str_to_lower(DIVIPOLA$nombre_municipio))  %>% group_by(cod_mun_r,municipio_residencia,departamento_residencia,pais_residencia) %>% summarise(cantidad = n(), .groups = "drop")
```

```{r}
# Variable auxiliar para extraer los casos con valor "EXTERIOR_[PAÍS]" para luego pasarlo a la estructura Mun[PAÍS]
data <- data %>% mutate(aux_p = str_extract(str_to_lower(municipio_residencia), "(?<=exterior_).+"))

data <- data %>% mutate(municipio_residencia = case_when(
  
      # Asignar Mun[] para hechos ocurridos en el exterior
      str_detect(str_trim(municipio_residencia), "^EXTERIOR_[A-ZÁÉÍÓÚÑ ]+$") & !is.na(pais_residencia) ~ paste0("Mun[", pais_residencia, "]"),
      is.na(pais_residencia) & !is.na(aux_p) & aux_p %in% str_to_lower(unique(pais_residencia)) ~ paste0("Mun[", str_to_title(str_extract(municipio_residencia, "(?<=EXTERIOR_).+")), "]"),
      
      # Casos que no permiten determinar el municipio
      municipio_residencia %in% c("* EXTERIOR. PAÍS DESCONOCIDO","MAYOTTE","MONTSERRAT","* PROCEDENCIA DESCONOCIDA","11","MUNICIPIO EXTRANJERO DESCONOCIDO") ~ NA_character_,
      str_detect(municipio_residencia, "^\\*\\s+[A-ZÁÉÍÓÚÑ\\s]+SIN MUNICIPIO$") ~ NA_character_,
      str_detect(municipio_residencia, "^\\*\\s+.+\\.\\s+MUNICIPIO DESCONOCIDO$") ~ NA_character_,
      
      # Modificar valores de casos específicos
      municipio_residencia == "MALTA" ~ "Mun[Malta]",
      municipio_residencia == "MONTSERRAT" ~ "Mun[Montserrat]",
      departamento_residencia == "Bogotá, D.c." & municipio_residencia %in% c("001","11001") ~ "Bogotá, D.c.",
      municipio_residencia == "EXTERIOR_ALBANIA" ~ "Mun[Albania]",
      municipio_residencia == "EXTERIOR_ANGUILA" ~ "Mun[Anguila]",
      municipio_residencia == "EXTERIOR_AUSTRALIA" ~ "Mun[Australia]",
      municipio_residencia == "EXTERIOR_BOLIVIA" ~ "Mun[Bolivia]",
      municipio_residencia == "EXTERIOR_BÉLICE" ~ "Mun[Belice]",
      municipio_residencia == "EXTERIOR_ESPAÑA" ~ "Mun[España]",
      municipio_residencia == "EXTERIOR_ESTADOS UNIDOS" ~ "Mun[Estados Unidos De América]",
      str_trim(municipio_residencia) == "EXTERIOR_ISLAS FEROE" ~ "Mun[Islas Feroe]",
      municipio_residencia == "EXTERIOR_ISRAEL" ~ "Mun[Israel]",
      municipio_residencia == "EXTERIOR_LIBERIA" ~ "Mun[Liberia]",
      municipio_residencia == "EXTERIOR_MARTINICA" ~ "Mun[Martinica]",
      municipio_residencia == "EXTERIOR_MAURICIO" ~ "Mun[Isla Mauricio]",
      municipio_residencia == "EXTERIOR_NORUEGA" ~ "Mun[Noruega]",
      municipio_residencia == "EXTERIOR_NUEVA CALEDONIA" ~ "Mun[Nueva Caledonia]",
      municipio_residencia == "EXTERIOR_PERU" ~ "Mun[Perú]",
      municipio_residencia == "EXTERIOR_QATAR" ~ "Mun[Catar]",
      municipio_residencia == "EXTERIOR_REPUBLICA DEMOCRÁTICA DEL CONGO" ~ "Mun[República Democrática Del Congo]",
      municipio_residencia == "EXTERIOR_REPÚBLICA ÁRABE SIRIA" ~ "Mun[Siria]",
      municipio_residencia == "EXTERIOR_SANTA HELENA" ~ "Mun[Santa Elena, Ascensión y Tristán de Acuña]",
      municipio_residencia == "EXTERIOR_SANTA LUCIA" ~ "Mun[Santa Lucía]",
      municipio_residencia == "EXTERIOR_SUIZA" ~ "Mun[Suiza]",
      municipio_residencia == "EXTERIOR_URUGUAY" ~ "Mun[Uruguay]",

      TRUE ~ str_to_title(municipio_residencia)
))

data <- data %>% select(-aux_p)

data <- data %>% 
  left_join(
    DIVIPOLA %>% distinct(codigo_dane_municipio, .keep_all = TRUE) %>% select(codigo_dane_municipio,nombre_municipio),
    by = c("cod_mun_r" = "codigo_dane_municipio")
  ) %>% mutate(municipio_residencia = ifelse(!is.na(nombre_municipio),str_to_title(nombre_municipio),municipio_residencia)) 

data <- data %>% select(-c(nombre_municipio))
```

3.  Verificar concordancia entre código y  nombre

```{r}
data %>%
  left_join(
    DIVIPOLA %>% distinct(codigo_dane_municipio, .keep_all = TRUE),
    by = c("cod_mun_r" = "codigo_dane_municipio")
  ) %>% 
  filter(str_to_lower(municipio_residencia) != str_to_lower(nombre_municipio)) %>%
  count(cod_mun_r, municipio_residencia,nombre_municipio, name = "cantidad")
```

```{r}
data %>% count(municipio_residencia,cod_mun_r,departamento_residencia)
```



### Estrato

```{r}
summary(as.factor(data$estrato))
```

Esta variable es información de la ficha de datos básicos que se debe
registrar para cualquier evento que se reporta al SIVIGILA. Sin embargo,
no se encuentra información para los años 2013 al 2017, pero sí para los
años posteriores lo que puede explicar porqué la gran cantidad de NA

```{r}
table(as.factor(data$estrato),as.factor(year(data$fec_not)))
```


### Sexo

```{r}
summary(as.factor(data$sexo))
```

### Identidad género

Según el diccionario de la base de datos, la variable de identidad de
género (**ident_gene**) toma valores de: Masculino(1), Femenino(2) y
Transgénero(3).

Según el filtro hecho en secciones anteriores, solo se cuenta con
categoría femenino y transgénero, pues no se estudia la violencia de
género hacia los hombres.

```{r}
summary(as.factor(data$ident_gene))
```

### Orientación sexual

De acuerdo a las fichas de notificación y el diccionario de la base de
datos, los niveles de esta variable son:
homosexual(1),bisexual(2),heterosexual(5) y asexual(6). Sin embargo,
esta variable también toma valor 3 y 4.

```{r}
summary(as.factor(data$orient_sex))
```

Al notificar un caso se llena una ficha de datos básicos y una ficha
relacionada al evento. Ambas fichas en las versiones recientes piden la
orientación sexual. Sin embargo, la clasificación en la ficha de datos
tiene una codificación diferente: heterosexual(1), gay/lesbiana(2),
bisexual(3) y otra(4). Para evitar cruces se reduce a dos categorías:

Orientación Sexual, Identidad y expresiones de género no hegemónicas
(OSIEG no Hegemónicas), y heterosexual.

```{r, include=FALSE}
data <- data %>% mutate(orient_sex =
                          case_when(as.character(orient_sex) %in% c("1","2","3","6") ~ "OSIEG no hegemónicas",
                                    as.character(orient_sex) %in% c("5") ~ "Heterosexual",
                                    as.character(orient_sex) == "4" ~ "Otra",
                                    TRUE ~ NA_character_))
```

### Grupo poblacional

priv_liber, desmov_rei,nna_snbf,vic_conflic pueden completar gp_carcela,
gp_desmovi, gp_pobicfb y gp_vic_vio otra_situa creo que puede servir
para completar gp_otros. Solo está en la base de 2013-2017 y si vemos
las fichas en estos años hay la opción de seleccionar otro pero luego no
[76] "desmov_rei" [80] "nna_snbf" [81] "priv_liber"\
[83] "otra_situa" [82] "vic_confli" [15] "gp_discapa"\
[16] "gp_desplaz"\
[17] "gp_migrant"\
[18] "gp_carcela"\
[19] "gp_gestan"\
[20] "gp_indigen"\
[21] "gp_pobicfb"\
[22] "gp_mad_com"\
[23] "gp_desmovi"\
[24] "gp_psiquia"\
[25] "gp_vic_vio"\
[26] "gp_otros"

#### Semanas de gestación

Esta variable toma valor si la variable **gp_gestan** es igual a 1 (Sí).
Además, se verifica que dicho valor sea entre 1 y 45 ya que es lo
esperado en tiempo de gestación.

```{r, include=FALSE}
# Verificar que los valores estén en el rango
data <- data %>% filter(( sem_ges >= 1 & sem_ges <= 45) | (gp_gestan != 1) | is.na(sem_ges))
```

#### Madre cabeza de familia

Las variables **mujer_cabf** y **persona_con_jefatura_de_hogar**
contienen información sobre si la mujer es madre cabeza de familia o no.
Para tener esta información de manera más precisa, se realiza una
combinación de ambas variables en una sola, con el objetivo de generar
una variable única que represente esta condición.

```{r}
# resumen de las variables
summary(as.factor(data$mujer_cabf))
summary(as.factor(data$persona_con_jefatura_de_hogar))

```

```{r}
# depurar la variable persona_con_jefatura_de_hogar
data <- data %>% mutate(
  persona_con_jefatura_de_hogar = case_when(
  persona_con_jefatura_de_hogar %in% c("3152184127", "44108") ~ NA_character_,
  TRUE ~ persona_con_jefatura_de_hogar))
```

Filtrar las filas donde **mujer_cabf** es `NA` y
**persona_con_jefatura_de_hogar** no lo es, para ver qué valores
necesitan ser completados. Posteriormenre se completa **mujer_cabf**
usando los valores de **persona_con_jefatura_de_hogar** donde
**mujer_cabf** es NA, y viceversa para completar
**persona_con_jefatura_de_hogar** cuando esta última es NA

```{r}
data %>% filter(is.na(mujer_cabf) & !is.na(persona_con_jefatura_de_hogar)) %>% select(mujer_cabf, persona_con_jefatura_de_hogar)

data <- data %>% mutate(mujer_cabf = ifelse(is.na(mujer_cabf), persona_con_jefatura_de_hogar, mujer_cabf))
```

```{r}
data <- data %>% select(-persona_con_jefatura_de_hogar)
```

#### Pertenencia étnica

Esta variable toma valor si la variable **Pertenencia étnica(per_etn)**
es igual a 1 (indígena), en caso contrario, se asigna "No aplica".
También es importante tener el cuenta que **nom_grupo** solo toma
valores a partir del 2018.

```{r}
summary(as.factor(str_to_title(tolower(data$nom_grupo))))
```

```{r}
data <- data %>% mutate(
  nom_grupo = str_to_title(tolower(nom_grupo)),
  
  nom_grupo = case_when(
    per_etn != 1 ~ "No aplica",  # Asignar "No aplica" si no es indígena
    grepl("^Embera", nom_grupo, ignore.case = TRUE) ~ "Emberá",  # Fusionar cualquier "Embera"
    nom_grupo == "" ~ NA_character_,  # Asignar NA a valores vacíos
    TRUE ~ nom_grupo  # Mantener el valor original si no aplica ninguna de las condiciones anteriores
  ))
```

#### Consumidora de SPA

```{r}
summary(as.factor(data$consum_spa))
```

```{r}
data <- data %>% mutate(consum_spa = case_when(consum_spa %in% c("0", "7300000") ~ NA_character_, TRUE ~ consum_spa))
```

### Ocupación de la víctima (ocupacion)

```{r}
summary(as.factor(data$ocupacion))
```


De acuerdo al diccionario la codificación de está variable corresponde a la [*Clasificación Internacional Uniforme de Ocupaciones(CIUO-88)*](https://ilostat.ilo.org/es/methods/concepts-and-definitions/classification-occupation/).
la cual es utilizada a nivel internacional para clasificar las ocupaciones de manera estandarizada.

El valor que toma el código puede ser de hasta 4 dígitos, con cada dígito añadiendo un nivel de precisión sobre la ocupación. El **primer dígito** indica la **gran categoría** o sector de ocupación. El **segundo y tercer dígito** proporcionan una **subdivisión** dentro de la categoría. El **cuarto dígito** define de manera más precisa la
**ocupación específica** dentro de esa subdivisión.

Por ejemplo:

-   **"2512"** corresponde a "Desarrolladores de software y
    aplicaciones", mientras que

-   **"251"** abarca el grupo más general de "Desarrolladores y
    analistas de software y multimedia".

Sin embargo, algunos registros no tienen ningún tipo de relación con la
codificación.


```{r}
# Limpieza de datos y extracción de los primeros dos dígitos
data <- data %>%
  mutate(
    ocupacion = case_when(
      ocupacion %in% c(9996, 9997, 9999, 99999.05, 99999.04, 9998, 99999.07, 99999.01, 9994, 9995, 99999.06, 99999.03) ~ NA_character_,
      TRUE ~ as.character(ocupacion)),
    
    # Extraer solo los primeros dos dígitos del código
    ocupacion = substr(ocupacion, 1, 1))

```


```{r}
# Cargar y filtrar la base de datos CIUO
CIUO <- load_data("CIUO88.xlsx", type = "auxiliary")
CIUO <- CIUO %>% filter(Level == "1")
```


```{r}
# Verificación de si el código de ocupación está en CIUO
data <- data %>%
  mutate(
    ocupacion = ifelse(sapply(ocupacion, function(ocup) {
      any(grepl(paste0("^", ocup), CIUO$`ISCO 08 Code`))  # Verificar si el código de ocupación está en CIUO
    }), ocupacion, NA)  # Si el código es válido, mantener ocupacion; si no, asignar NA
  )

# Verificación
summary(as.factor(data$ocupacion))
```


### Actividad 

La variable **actividad** toma los valores de:

(13) Líderes(as) cívicos, (24) Estudiante, (26) Otro, (28) Trabajador(a) domestico(a), (29) Persona en situación de
prostitución, (30) Campesino/a, (31) Persona dedicada al cuidado del hogar, (32) Persona que cuida a otras, (33) Ninguna

```{r}
# Resumen de las variables que pueden ayudar a completar actividad

summary(as.factor(data$ama_de_cas))
summary(as.factor(data$tra_sexual))
summary(as.factor(data$campesino))
```


```{r}
# Filtrar registros donde 'actividad' es NA y 'ama_de_cas' o 'tra_sexual' tienen valores
data %>% filter(is.na(actividad) & (!is.na(ama_de_cas)|!is.na(campesino)|!is.na(tra_sexual))) %>% select(actividad,ama_de_cas, tra_sexual, campesino)
```


```{r}
# Depuración de la variable actividad
data <- data %>%
  mutate(
    # Reemplazar valores no válidos en 'actividad' por NA
    actividad = case_when(
      actividad %in% c(13, 24, 26, 28, 29, 30, 31, 32, 33) ~ as.character(actividad),  # Valores válidos
      TRUE ~ NA_character_  # Reemplazar valores no válidos con NA
    ),
    
    # Completar la variable 'actividad' basada en 'ama_de_cas' y 'tra_sexual'
    actividad = case_when(
      is.na(actividad) & ama_de_cas == 1 ~ "31",  # Si 'ama_de_cas' es 1, asignar "31" (Persona dedicada al cuidado del hogar)
      is.na(actividad) & tra_sexual == 1 ~ "29",  # Si 'tra_sexual' es 1, asignar "29" (Persona en situación de prostitución)
      is.na(actividad) & campesino == 1 ~ "30",  # Si 'campesino' es 1, asignar "30" (Campesino/a)
      TRUE ~ actividad  # Mantener los valores ya presentes en 'actividad'
    )
  )

# Verificar la distribución de los valores en 'actividad' después de la depuración
summary(as.factor(data$actividad))

```

```{r}
# Convertir 'actividad' a carácter antes de asignar las categorías descriptivas
data <- data %>%
  mutate(
    actividad = as.character(actividad),  # Asegurarse de que 'actividad' es un carácter
    
    # Asignar nombres descriptivos a los valores de 'actividad'
    actividad = case_when(
      actividad == "13" ~ "Líderes(as) cívicos",
      actividad == "24" ~ "Estudiante",
      actividad == "26" ~ "Otro",
      actividad == "28" ~ "Trabajador(a) doméstico(a)",
      actividad == "29" ~ "Persona en situación de prostitución",
      actividad == "30" ~ "Campesino/a",
      actividad == "31" ~ "Persona dedicada al cuidado del hogar",
      actividad == "32" ~ "Persona que cuida a otras",
      actividad == "33" ~ "Ninguna",
      TRUE ~ actividad  # Mantener los valores ya presentes en 'actividad'
    ))

# Verificación final de la distribución de los valores en 'actividad'
summary(as.factor(data$actividad))
```



```{r, include=FALSE}
aux_nrow <- data %>% filter((actividad == "Ninguna" |
                               actividad == "Otro") &
                              (!is.na(ocupacion) &
                                 ocupacion != "")) %>%
  nrow()
```

Son `r aux_nrow` registros con valor "Otro" o "Ninguna" en **actividad**
y que tienen valor en **ocupación**. Por lo tanto, se completa entre sí. Para evitar tantas categorías, se extrae el primer dígito que representa los 10 grupos principales de
ocupaciones:


```{r, echo=TRUE}
ocupaciones <- c(
  "0" = "Armed Forces Occupations",
  "1" = "Managers",
  "2" = "Professionals",
  "3" = "Technicians and Associate Professionals",
  "4" = "Clerical Support Workers",
  "5" = "Service and Sales Workers",
  "6" = "Skilled Agricultural, Forestry and Fishery Workers",
  "7" = "Craft and Related Trades Workers",
  "8" = "Plant and Machine Operators, and Assemblers",
  "9" = "Elementary Occupations")
```


Algunas categorías se cambian a su nombre equivalente en la CIUO:

-   Maestro(a) a Professionals
-   Trabajador(a) doméstico(a) a Elementary Occupations
-   Campesino/a a Skilled Agricultural, Forestry and Fishery Workers
    

      

```{r}
data <- data %>%
  mutate(
    actividad = case_when(
      # Si 'actividad' es "Ninguna" o "Otro", asignar el primer dígito de 'ocupacion'
      (actividad == "Ninguna" | actividad == "Otro") & (!is.na(ocupacion) & ocupacion != "") ~ 
        ocupaciones[str_sub(ocupacion, 1, 1)],  
      
      # Cambiar valores específicos de 'actividad' por sus equivalentes CIUO
      actividad == "Maestro(a)" ~ "Professionals",
      actividad == "Trabajador(a) doméstico(a)" ~ "Elementary Occupations",
      actividad == "Campesino/a" ~ "Skilled Agricultural, Forestry and Fishery Workers",
      
      # De lo contrario, mantener el valor original de 'actividad'
      TRUE ~ actividad))

summary(as.factor(data$actividad))
```

```{r}
data <- data %>% select(-ocupacion)
```

## Información del hecho

### Lugar de procedencia/ocurrencia del hecho

Se refiere al lugar donde posiblemente el paciente adquirió o al cual se
atribuye la exposición al agente o factor de riesgo que ocasionó el
evento.



#### Departamento

[9] "cod_dpto_o"\
[41] "departamento_ocurrencia"\


Se cuenta tanto con el código como con el nombre

```{r}
summary(as.factor(data$cod_dpto_o))
```

```{r}
summary(as.factor(data$departamento_ocurrencia))
```

Se comienza modificando la escritura de los niveles y cambiando a NA el
nivel "DEPTO DESCONOCIDO"


```{r}
# data <- data %>% mutate(
#   ndep_proce = case_when(
#     ndep_proce == "DEPTO DESCONOCIDO" ~ NA_character_,
#     ndep_proce == "BOLIVAR" ~ "Bolívar",
#     ndep_proce == "CHOCO" ~ "Chocó",
#     ndep_proce == "CORDOBA" ~ "Córdoba",
#     ndep_proce == "STA MARTA D.E." ~ "Magdalena",
#     TRUE ~ str_to_title(tolower(ndep_proce))
#   )
# )
```

la codificación Divipola.

1.  Al analizar que códigos no están en la lista, se encontraron los
    siguientes:

```{r}
# data %>% filter(!cod_dpto_o %in% DIVIPOLA$codigo_dane_departamento) %>% count(cod_dpto_o,ndep_proce, name = "Cantidad")
```

Estos códigos no existen. El primer caso se cambia a NA y el segundo a
*47* que es el código DIVIPOLA correspondiente a Magdalena


<!-- ```{r} -->
<!-- data <- data %>% mutate( -->
<!--   cod_dpto_o = case_when( -->
<!--     cod_dpto_o == "01" ~ NA_character_, -->
<!--     cod_dpto_o == "48" ~ "47", -->
<!--     TRUE ~ cod_dpto_o -->
<!--   ) -->
<!-- ) -->
<!-- ``` -->

<!-- 2.  Los departamentos que no se encuentran en la lista son: -->

<!-- ```{r} -->
<!-- data %>% -->
<!--   filter(!str_to_lower(ndep_proce) %in% str_to_lower(DIVIPOLA$nombre_departamento))  %>% count(cod_dpto_o,ndep_proce) -->
<!-- ``` -->

<!-- 3.  Los casos donde hay discordancia entre el código y el nombre del -->
<!--     departamento son: -->

<!-- ```{r} -->
<!-- data %>% -->
<!--   left_join( -->
<!--     DIVIPOLA %>% distinct(codigo_dane_departamento, .keep_all = TRUE), -->
<!--     by = c("cod_dpto_o" = "codigo_dane_departamento") -->
<!--   ) %>% filter(str_to_lower(ndep_proce) != str_to_lower(nombre_departamento)) %>% count(cod_dpto_o,ndep_proce) -->
<!-- ``` -->

<!-- No hay discordancias. -->

<!-- ```{r, include=FALSE} -->
<!-- unique(data$ndep_proce) -->
<!-- ``` -->



#### Municipio [10] "cod_mun_o" [42] "municipio_ocurrencia"




#### Área

[11] "area"

### Hora del hecho

esta en tipo character hasta 2017 toma valores coherentes con hora. En
2018 toma decimales y en el resto toma valores boolean o NA. Se atribuye
a que apartir de cierta versión no se pide la hora

[58] "hora_hecho"

### Modalidad de violencia

De acuerdo al diccionario existen dos grupos de modalidad:
violencia no sexual y violencia sexual, cada una con diferentes tipos.
Si la víctima sufrió violencia no sexual se registra el tipo en la
variable **naturaleza** y si sufrió violencia sexual se registra el tipo
en la variable **nat_viosex**

-   **Violencia no sexual:** 1= Violencia Física, 2= Violencia Psicológica, 3= Negligencia y 
Abandono

```{r}
summary(as.factor(data$naturaleza))
```

-   **Violencia sexual:** 5 = Acoso sexual, 6 = Acceso carnal, 7 = Explotación sexual, 10 
= Trata de personas, 12= Actos sexuales, 14 = Otras violencias sexuales, 15 = Mutilación Genital

```{r}
summary(as.factor(data$nat_viosex))
```

Lo primero que se observa es que las variables están tomando valores que no son indicativos entonces se convierten a NA. También se encontraron indicativos que no están definidos en el diccionario como: *4,8,9,11*, a partir de las fichas de años anteriores, se conoce que *4=abuso sexual* y *11=violencia sexual en conflicto armado* entonces se convierte a *6* y *14* respectivamente. Para los demás casos no se pudo determinar que representa el indicativo entonces se convierten a NA

```{r}
data <- data %>% mutate(
  naturaleza = case_when(naturaleza %in% c("11001","44110","32606","44068","8","9") ~ NA_character_, naturaleza == "4" ~ "6", naturaleza == "11" ~ "14", TRUE ~ naturaleza),
  nat_viosex = case_when(nat_viosex %in% c("44110","43813","44068","8","9") ~ NA_character_, nat_viosex == "4" ~ "6", nat_viosex == "11" ~ "14", TRUE ~ nat_viosex)
)
```

Ahora, por facilidad en el análisis y evitando la mayor cantidad de celdas
vacías posibles, se decide unificar la información de ambas variables en
una variable llamada **def_naturaleza**.


```{r}
data <- data %>%
  mutate(def_naturaleza = coalesce(naturaleza, nat_viosex))
```

```{r}
data <- data %>% select(-c(naturaleza,nat_viosex))
```


```{r}
# # Finalmente, se cambian los indicativos por el nombre del tipo de violencia
# data <- data %>% mutate(def_naturaleza = case_when(
#       def_naturaleza == "1" ~ "Física",
#       def_naturaleza == "2" ~ "Psicológica",
#       def_naturaleza == "3" ~ "Negligencia y Abandono",
#       def_naturaleza == "5" ~ "Acoso sexual",
#       def_naturaleza == "6" ~ "Acceso carnal",
#       def_naturaleza == "7" ~ "Explotación sexual",
#       def_naturaleza == "10" ~ "Trata de personas",
#       def_naturaleza == "12" ~ "Actos sexuales",
#       def_naturaleza == "14" ~ "Otras violencias sexuales",
#       def_naturaleza == "15" ~ "Mutilación genital",
#   TRUE ~ def_naturaleza
# ))
```



### Mecanismo o arma

El diccionario de datos indica que la variable **armas** indica el mecanismo utilizado en la agresión y que es dependiente si la variable "Modalidad" es 
1= Violencia física. Sin embargo, en esta base se encuentran otras variables que parecen representar la misma característica: **otra_arma**,**otro_mec**,**cual_o_mec**, **arma** y **mecanismo_utilizado_para_la_agresion**

```{r}
lapply(data_aux[, c("armas","otra_arma", "otro_mec", "cual_o_mec", "arma", "mecanismo_utilizado_para_la_agresion")], unique, useNA = "ifany")
```

Se observa que la variable **armas** está tomando valores en NA y valores inconsistentes según el diccionario: *5*,*6*,*7*,*8*,*9* y *10*

```{r}
data %>% filter(is.na(armas) | armas %in% c("5","6","7","8","9","10")) %>% count(armas,arma,cual_o_mec,otra_arma,otro_mec,mecanismo_utilizado_para_la_agresion)
```



#### Quemaduras

Este conjunto de variables deben tomar valor en caso de que el mecanismo de agresión haya sido 12 = Quemaduras por fuego o llama, 13 = Quemaduras por ácido, álcalis, o sustancias corrosivas y 14 = Quemadura por líquido hirviente. La mayoría de variables indican la parte de la quemadura (**que_[]**), y las demás del grado (**cla_gra**) y extensión (**ext_que**) de la misma.

```{r}
lapply(data_aux[, c("que_cara", "que_cuello", "que_mano", "que_pie", "que_pliegu", "que_genita", "que_tronco", "que_miesup", "que_mieinf")], table, useNA = "ifany")
```

Se observa que hay casos donde las variables están tomando valores inconsistentes, estos casos se cambian a NA

```{r}
data_aux <- data %>%
  mutate(across(
    all_of(c("que_cara", "que_cuello", "que_mano", "que_pie", "que_pliegu", "que_genita", "que_tronco", "que_miesup", "que_mieinf")),
    ~ case_when(
        !(.x %in% c("1", "2")) ~ NA_character_,
        TRUE ~ .x
      ),
    .names = "{.col}"
  ))

```

Ahora bien, se observa que en los casos en que no hay quemaduras, estas variables
contienen valores faltantes (NA), lo que puede generar dificultades en
los análisis. Entonces, se transforman los valores NA en una categoría
explícita como "No aplica". Y a su vez, se garantiza que estas variables tomen valor únicamente en los mecanismos de agresión correctos

```{r}
data <- data %>%
  mutate(across(
    all_of(c("que_cara", "que_cuello", "que_mano", "que_pie", "que_pliegu", "que_genita", "que_tronco", "que_miesup", "que_mieinf")),
    ~ ifelse(is.na(armas) | armas %in% c(12, 13, 14), ., "No aplica")
  ))
```

**FALTA TERMINAR PORQUE SE NECESITA ORGANIZAR PRIMERO MECANISMO**

[93] "cla_gra"\
[94] "ext_que"

### Escenario

Corresponde al lugar donde ocurrió la agresión. Toma valores como: 1 = Vía Pública, 2 = Vivienda, 3 = Establecimiento educativo, 4 = Lugar de trabajo, 7 = Otro, 8 = 
Comercio y áreas de servicios (Tienda, centro comercial, etc), 9 = otros Espacios abiertos (bosques, potreros, etc), 10 = Lugares de esparcimiento con expendio de alcohol, 11 = Institución de salud y 12 = Área deportiva y recreativa.

La base de datos tiene dos variables que  aparentemente representa esta características:

-   **escenario**

```{r}
summary(as.factor(data$escenario))
```
Se observa que esta variable toma valores *5* y *6* que no aparecen definidos en el diccionario ni fichas de notificación.

-   **otro_esce**

```{r}
summary(as.factor(data$otro_esce))
```

Se observa que esta variable no está normalizada, por ende, se utilizará para completar información de la variable **escenario**. Al analizar los casos donde **escenario** es *5*, *6* y NA, se obtiene:

```{r}
data %>% filter(is.na(escenario) | escenario %in% c("5","6")) %>% count(escenario,otro_esce)
```
Solo se podría recuperar información para *7* casos. Entonces se completa esta información y los casos con valor *5* y *6* se cambia a NA

```{r}
data <- data %>% mutate(escenario = case_when(
  escenario %in% c("5","6") ~ NA_character_,
  is.na(escenario) ~ otro_esce,
  TRUE ~ escenario
))
```

Luego, se elimina la variable **otro_esce**

```{r}
data <- data %>% select(-otro_esce)
```



### Ámbito lugar
Representa el ámbito de la violencia según lugar de ocurrencia. Puede tomar valores como: 1 = Escolar, 2 = Laboral, 3 = Institucional, 4 = Virtual, 5 = Comunitario, 6 = Hogar y 7 = Otros ámbitos. Es una variable obligatoria

```{r}
summary(as.factor(data$ambito_lug))
```


### Presencia de alcohol o sustancias

En la base de datos se encuentran dos variables que indican si había presencia de alcohol u otra sustancia en la Víctima: **sust_vict** y **presencia_de_alcohol_u_otra_sustancia_en_la_victima**. La primer variable tiene el nombre que aparece en el diccionario de datos y es obligatoria

```{r}
data %>% count(sust_vict,presencia_de_alcohol_u_otra_sustancia_en_la_victima)
```
Se observa que hay *28653* casos que toma valor sí(1) y *556310* no(2) en **presencia_de_alcohol_u_otra_sustancia_en_la_victima** pero NA en **sust_vict**, entonces se completará esta última variable con ellos. Las inconsistencias se cambian a NA

```{r}
data <- data %>% mutate(sust_vict = case_when(
  sust_vict == "M" ~ NA_character_,
  presencia_de_alcohol_u_otra_sustancia_en_la_victima %in% c("1","2") & is.na(sust_vict) ~ presencia_de_alcohol_u_otra_sustancia_en_la_victima,
  TRUE ~ sust_vict
))
```

Luego, se elimina la variable **presencia_de_alcohol_u_otra_sustancia_en_la_victima**

```{r}
data <- data %>% select(-presencia_de_alcohol_u_otra_sustancia_en_la_victima)
```



### Atencedente de violencia

Indica si la persona ha sido violentada con anterioridad. Es una variable obligatoria.

```{r}
summary(as.factor(data$antec))
```
Los valores con inconsistencia se cambian a NA

```{r}
data <- data %>% mutate(antec = if_else(antec %in% c("43880","0","3","4","5","6"), NA_character_, antec))
```

### Hecho dentro del conflicto armado
Representa si el caso se dio en el marco del conflicto armado

```{r}
summary(as.factor(data_aux$zona_conf))
```

Los valores con inconsistencia se cambian a NA

```{r}
data_aux <- data %>% mutate(zona_conf = if_else(zona_conf %in% c("44000","44097","E","M","V"), NA_character_, zona_conf))
```


## Información del agresor

Es importante mencionar que en las bases de datos proporcionadas no hay información respecto al parentesco con la víctima, como sí la hay en MEData y las fichas indican que se pide. 


### Edad agresor

```{r}
summary(as.factor((sort(data$edad_agre))))
```

```{r}
edad0 <- sum(data$edad_agre == 0, na.rm = TRUE)
edad0/nrow(data)
```

Se ve que esta variable (cuya unidad de medida es años), contiene edades muy bajas para el agresor, lo cual parece ser una inconsistencia en la variable. Incluso solamente analizando la proporción de edades iguales a 0 es de `r round((edad0/nrow(data))*100,3)`% de los registros que presentan este
problema y de acuerdo con las fichas de notificación de violencia
disponibles, no en todas se hace esta pregunta.

Por tanto los valores de 0 o de edades muy pequeñas podrían corresponder a valores faltantes de los años restantes de notificaciones en las que no se pregunta esto.
Así, la variable tiene bastantes valores faltantes, por lo tanto es
necesario eliminarla del análisis.

```{r}
aux_data <- data %>% filter(year(data$fec_not) >= 2015)

table(as.factor(aux_data$edad_agre),as.factor(year(aux_data$fec_not)))
```

```{r}
data <- data %>%
  select(-edad_agre)
```

### Sexo

```{r}
summary(as.factor(data$sexo_agre))
```
Se observa que tres registros están tomando valores numéricos, estos casos puede correpsonder a fechas en la base original y que al cargar se convirtieron en número. Además, se encuentran registros con valor *SD*, que pueden significar "Sin dato". En todos los casos se convierte a NA

```{r}
data <- data %>% mutate(sexo_agre = if_else(sexo_agre %in% c("21792","3218244774","38240","SD"), NA_character_, sexo_agre))
```

### Convivencia con la víctima

Esta variable indica si la víctima tenía o no convivencia con el agresor

```{r}
summary(as.factor(data$conv_agre))
```
Solo se encuentra un registro con un valor inconsistente, se cambia a NA

```{r}
data <- data %>% mutate(conv_agre = if_else(conv_agre == "78783", NA_character_, conv_agre))
```


## Información de la atención

### Lugar de notificación

#### Departamento

**departamento_notificacion** representa el nombre del departamento donde se notificó el caso y
**cod_dpto_n** su respectivo código. Para verificar la concordancia de los códigos y nombres se utiliza la base oficial de DIVIPOLA:

```{r, message=FALSE, warning=FALSE}
DIVIPOLA <- load_data("DIVIPOLA.xlsx", type = "auxiliary", col_types = c("text", "text", "text", 
        "text", "text","text"))
```

1.  Se comienza analizando los departamentos que no se encuentran en la
    lista de DIVIPOLA:

```{r}
data %>%
  filter(!str_to_lower(departamento_notificacion) %in% str_to_lower(DIVIPOLA$nombre_departamento))  %>% group_by(cod_dpto_n,departamento_notificacion) %>% summarise(cantidad = n(), .groups = "drop")
```

En la mayoría de los casos no se encuentran porque tienen diferencia de
escritura. Y en los demás, se trata de números que en caso de no corresponder a la codificación, se convierten a NA

```{r}
data <- data %>% 
  mutate(
    departamento_notificacion = case_when(
      departamento_notificacion == "ATLANTICO" ~ "Atlántico",
      departamento_notificacion %in% c("BOGOTA","11") ~ "Bogotá, D.c.",
      departamento_notificacion == "BOLIVAR" ~ "Bolívar",
      departamento_notificacion == "BOYACA" ~ "Boyacá",
      departamento_notificacion == "CAQUETA" ~ "Caquetá",
      departamento_notificacion == "CORDOBA" ~ "Córdoba",
      departamento_notificacion == "CHOCO" ~ "Chocó",
      departamento_notificacion == "GUAJIRA" ~ "La Guajira",
      departamento_notificacion == "NORTE SANTANDER" ~ "Norte De Santander",
      departamento_notificacion == "QUINDIO" ~ "Quindío",
      departamento_notificacion == "VALLE" ~ "Valle Del Cauca",
      departamento_notificacion == "SAN ANDRES" ~ "Archipiélago De San Andrés, Providencia Y Santa Catalina",
      departamento_notificacion == "GUAINIA" ~ "Guainía",
      departamento_notificacion == "VAUPES" ~ "Vaupés",
      departamento_notificacion %in% c("1","0","001","44093") ~ NA_character_,
      TRUE ~ str_to_title(departamento_notificacion)
    )
  )
```

2.  Analizando que códigos no están en la lista. Se encontraron los
    siguientes:

```{r}
data %>%
  filter(!cod_dpto_n %in% DIVIPOLA$codigo_dane_departamento) %>% group_by(cod_dpto_n,departamento_notificacion) %>% summarise(cantidad = n(), .groups = "drop")
```

Solo se encontró un caso donde el código no está en la lista oficial, se cambia a NA

```{r}
data <- data %>% mutate(cod_dpto_n = if_else(cod_dpto_n == "9996", NA, cod_dpto_n))
```

3.  Los casos donde hay discordancia entre el código y el nombre del
    departamento son:

```{r}
data %>%
  left_join(
    DIVIPOLA %>% distinct(codigo_dane_departamento, .keep_all = TRUE),
    by = c("cod_dpto_n" = "codigo_dane_departamento")
    ) %>% filter(str_to_lower(departamento_notificacion) != str_to_lower(nombre_departamento)) %>% group_by(cod_dpto_n, departamento_notificacion) %>% summarise(cantidad = n(), .groups = "drop")
```

No hay discordancias.

```{r}
data %>% count(cod_dpto_r,departamento_residencia)
```

#### Municipio
*municipio_residencia** representa el nombre del departamento y **cod_mun_r** su respectivo código. Este código está compuesto por los últimos tres dígitos del código Divipola para cada municipio

1.  Primero se verifica que códigos no están en la lista oficial, se encontraron los
    siguientes:

```{r}
data %>% 
  filter(!cod_mun_n %in% DIVIPOLA$codigo_dane_municipio)  %>% 
  count(cod_mun_n, municipio_notificacion,departamento_notificacion, name = "cantidad")
```

Ese valor inconsistente se cambia a NA   

```{r}
data <- data %>% mutate(cod_mun_n = if_else(cod_mun_n %in% c("S"), NA_character_,cod_mun_n))
```

2.  Los municipios que no se encuentran en la lista son:

```{r}
data %>%
  filter(!str_to_lower(municipio_notificacion) %in% str_to_lower(DIVIPOLA$nombre_municipio))  %>% group_by(cod_mun_n,municipio_notificacion,departamento_notificacion) %>% summarise(cantidad = n(), .groups = "drop")
```

```{r}
data <- data %>% mutate(municipio_notificacion = case_when(
  municipio_notificacion %in% c("11","3102038727","44093") ~ NA_character_,
  municipio_notificacion == "11001" ~ "Bogotá, D.c.",
  TRUE ~ municipio_notificacion
))

data <- data %>% 
  left_join(
    DIVIPOLA %>% distinct(codigo_dane_municipio, .keep_all = TRUE) %>% select(codigo_dane_municipio,nombre_municipio),
    by = c("cod_mun_n" = "codigo_dane_municipio")
  ) %>% mutate(municipio_notificacion = ifelse(!is.na(nombre_municipio),str_to_title(nombre_municipio),str_to_title(municipio_notificacion)))

data <- data %>% select(-nombre_municipio)
```

3.  Verificar concordancia entre código y  nombre

```{r}
data %>%
  left_join(
    DIVIPOLA %>% distinct(codigo_dane_municipio, .keep_all = TRUE),
    by = c("cod_mun_n" = "codigo_dane_municipio")
  ) %>% 
  filter(str_to_lower(municipio_notificacion) != str_to_lower(nombre_municipio)) %>%
  count(cod_mun_n, municipio_notificacion,nombre_municipio, name = "cantidad")
```

```{r}
data %>% count(municipio_notificacion,cod_mun_n,departamento_notificacion)
```

### Tipo de seguridad social
Representa el tipo de régimen en salud, donde: C = contributivo, S = subsidiado, P = excepción, E = especial, N = no asegurado e I = indeterminado/pendiente

```{r}
summary(as.factor(data$tip_ss))
```


### Datos epidemiológicos

La base cuenta con una variable que presenta la semana epidemiológica (**semana**) y su respectivo año (**ano**)

```{r}
summary(as.factor(data$semana))
```
```{r}
summary(as.factor(data$ano))
```
De acuerdo a lo investigado la semana epidemiológica se determina a partir de la fecha del hecho o notificación según el sistema o estudio. Sin embargo, en las fuentes de información disponible no se especifica. Por ende, buscando ser consistentes, se decide eliminar estas variables y quedarse con la variable **fec_not**, que hasta el momento parece ser la mejor opción para temporalidad

```{r}
data <- data %>% select(-c(ano,semana))
```


### Hospitalización
Indica si la víctima requirió hospitalización

```{r}
summary(as.factor(data$pac_hos))
```

### Atención en salud mental
Indica si la víctima recibió o no atención en salud mental

```{r}
summary(as.factor(data$ac_mental))
```
Se cambia a NA los casos donde la variable toma valores diferentes a *1* y *2*

```{r}
data <- data %>% mutate(ac_mental = if_else(ac_mental %in% c("24","31"), NA, ac_mental))
```


### Laboratorios

En la base se encuentran tres variables que representan cada uno si se realizó o no un exámen de laboratorio: Profilaxis ITS-VIH (**sp_its**), Hepatitis B (**prof_hep_b**) y Profilaxis Otras ITS (**prof_otras**). Sin embargo, estas variables aplican únicamente para los casos donde la modalidad de violencia sea 6 = Acceso carnal, 7 = Explotación sexual, 10 = Trata de personas y 14 = Otras violencias sexuales

```{r}
data %>% count(sp_its, def_naturaleza)
```

```{r}
data %>% count(prof_hep_b, def_naturaleza)
```

```{r}
data %>% count(prof_otras, def_naturaleza)
```

Se cambia a NA los valores incorrectos y a "No aplica" los casos de violencia diferente a los mencionados

```{r}
data <- data %>%
  mutate(across(
    all_of(c("prof_otras","prof_hep_b","sp_its")),
    ~ case_when(
        .x %in% c("0", "3") ~ NA_character_,
        def_naturaleza %in% c("1", "2", "3", "5", "12", "15") ~ "No aplica",
        TRUE ~ .x
      ),
    .names = "{.col}"
  ))
```

### Anticoncepción de emergencia

Esta variable **ac_anticon** indica si la víctima requirió anticoncepción de emergencia. Aplica únicamente para los casos donde la modalidad de violencia sea 6 = Acceso carnal, 7 = Explotación sexual, 10 = Trata de personas y 14 = Otras violencias sexuales

```{r}
data %>% count(ac_anticon, def_naturaleza)
```

Se cambia a NA los valores incorrectos y a "No aplica" los casos de violencia diferente a los mencionados

```{r}
data <- data %>% mutate(ac_anticon = case_when(
  ac_anticon == "26" ~ NA_character_,
  def_naturaleza %in% c("1","2","3","5","12","15") ~ "No aplica",
  TRUE ~ ac_anticon
))
```

### Orientación

Esta variable **ac_ive** indica si la víctima recibió orientación para Interrupción Voluntaria del Embarazo (IVE). Aplica únicamente para los casos donde la modalidad de violencia sea 6 = Acceso carnal, 7 = Explotación sexual, 10 = Trata de personas y 14 = Otras violencias sexuales

```{r}
data %>% count(ac_ive, def_naturaleza)
```
Se cambia a NA los valores incorrectos y a "No aplica" los casos de violencia diferente a los mencionados

```{r}
data <- data %>% mutate(ac_ive = case_when(
  ac_ive == "23" ~ NA_character_,
  def_naturaleza %in% c("1","2","3","5","12","15") ~ "No aplica",
  TRUE ~ ac_ive
))
```



### Informe a autoridades competente

El diccionario de datos especifica que la variable que indica si se informó a la autoridad competente es **inf_aut** y las fichas que se entiende por autoridad competente a: policía judicíal (URI, CTI), fiscalía, policia nacional.

Sin embargo, en la base de datos del 2013 se encontraron dos variables adicionales que pueden estar relacionadas con **inf_aut** dado el nombre que llevan: **inf_autpj** y **inf_autfis**

```{r}
data %>% count(inf_aut,inf_autpj,inf_autfis)
```

Aún así, se observa que cuando las dos variables toman valores, **inf_aut** toma valor de 1 (sí) porque alguna de las otras dos toma valor de 1 (sí). Lo que da a entender que **inf_aut** es más general y realmente no se necesita la unión de las tres variables. Solo hay 32 casos donde **inf_autpj** y **inf_autfis** son 2 (No) y **inf_aut** es 1 (Sí), se decide dejarlo así teniendo en cuenta que puede tratarse de que no reportaron a esas autoridades sino a otra. 

Luego, se convierte a NA los valores **inf_aut** que no son correctos y se elimina entonces las otras dos variables

```{r}
data <- data %>% mutate(inf_aut = ifelse(inf_aut %in% c("B","P","p","3","5"),NA_character_,inf_aut))
```

```{r}
data <- data %>% select(-c(inf_autpj,inf_autfis))
```

Ahora bien, el diccionario de datos indica que la variable **remit_prot** toma como valor si la víctima fue remitida o no a protección. Pero en la base también se encuentra otra variable llamada **r_protect**

```{r}
data %>% count(remit_prot,r_protec)
```

Se encontró que los casos con valor en **r_protec** corresponde a casos de la base del 2013, pero algunos de estos también están tomando valor en **remit_prot**. Se decide conservar la variable **remit_prot** pero eliminando los valores incorrectos, y cambiando los casos al valor de **r_protec** cuando esta última variable no es NA. Luego, se elimina la variable **r_protec**

```{r}
data <- data %>% mutate(remit_prot = case_when(
  remit_prot %in% c("31","5") ~ NA_character_,
  !is.na(r_protec) ~ r_protec,
  TRUE ~ remit_prot
))
```

```{r}
data <- data %>% select(-r_protec)
```

### Recolección evidencia medicina legal

```{r}
data %>% count(def_naturaleza,evi_mlegal)
```

Esta variable indica si se recolectó o no evidencia médico legal y solo se
realiza en caso de violencias sexuales, en opciones 6, 7, 10, 14 y 15, según el diccionario de datos. Por lo tanto, en los casos que no son violencia sexual se asigna "No aplica" y se cambia a NA el caso con valor de *3*.

Se observa también que hay casos que no fueron violencia sexual pero indican que sí se recogió evidencia, ante estos casos se dejan tal cual

```{r}
# Transformar los NA en las columnas seleccionadas a "No aplica"
data <- data %>%
  mutate(evi_mlegal = case_when(
   !is.na(def_naturaleza) & !(def_naturaleza %in% c("6", "7", "10", "14", "15")) ~ "No aplica",
    evi_mlegal == 3 ~ NA,
    TRUE ~ evi_mlegal
  ))
```

### Condición final de la víctima al momento de la notificación (con_fin\_)

Según los datos esta variable toma tres posibles valores: 0 = No sabe,
no responde, 1 = Vivo, 2 = Muerto. Sin embargo, el formato de
notificación 2024 indica que "0" solo aplica cuando se capte el caso por
BAI (Brotes, Alertas e Incidencias) y se desconoce el dato, o para
defectos congénitos cuando la unidad de medida es "0". Dado que el
evento de interés no es ninguno de los mencionados, se cambia los casos
con "0" por NA.

```{r}
data <- data %>% mutate(
  con_fin = case_when(
    con_fin %in% c("0","9998") ~ NA_character_,
    TRUE ~ con_fin
  )
)
```

```{r}
colnames(data)
```



## Valores faltantes

### Relacionar valores

## Registros duplicados

## Conversión a factor

## Orden de las columnas

# Base de datos depurada

# Resumen
