---
title: "Depuración información reportada al SIVIGILA desde 2013 hasta 2023."
date: "2024-11-13"
output:
  pdf_document:
    toc: true
    number_sections: false
knitr:
  opts_chunk:
    echo: false
editor_options:
  markdown:
    wrap: 72
---

\newpage

# Información de la base de datos

# Lectura de la base de datos

```{r, include=FALSE}

knitr::opts_chunk$set(echo=FALSE)

source("../../utils/load_data.R")
library(here)
library(hms)
library(dplyr)
library(forcats)
library(lubridate)
library(stringr)
library(stringi)
library(readr)
library(sf)
library(janitor)
```

```{r, warning=FALSE}
data_list <- list()

# Lectura de las bases años 2013 al 2023
for (year in 2013:2023) {
  data_ <- readRDS(paste0(here(),"/data/raw/SIVIGILA_rds/data_", year, ".rds"))
  data_list[[as.character(year)]] <- data_
}
# Eliminar última base leída
rm(data_)
```

La composición de las bases de datos es la siguiente:

```{r}
col_data <- tibble(
  year = names(data_list),
  n_columnas = sapply(data_list, ncol),
  n_filas = sapply(data_list, nrow)
)
col_data
```

Se utiliza la función `clean_names()` del paquete **janitor** para
limpiar y estandarizar los nombres de las variables de la base de datos.
Esto con el fin de facilitar la manipulación de los datos y garantizar
una estructura consistente para aplicar la misma lógica de depuración
utilizada en la base de datos de medata.

```{r}
data_list <- lapply(data_list, clean_names)
```

Luego, se cambia el tipo de las variables y se unen todas las bases

```{r}
# Cambiar tipo en variables especificas  
data_list$`2016`$fec_hecho <- as.Date(data_list$`2016`$fec_hecho, format="%d/%m/%Y")

excepciones <- tolower(c("FEC_NOT", "EDAD", "FEC_CON", "INIC_SIN", "FEC_HOS", "FEC_DEF", "FECHA_NTO", "FEC_ARC_XL", "FEC_AJU", "edad_agre", "fec_hecho","FECHAHORA"))

fechas <- tolower(c("FEC_NOT", "FEC_CON", "INIC_SIN", "FEC_HOS", "FEC_DEF", "FECHA_NTO", "FEC_ARC_XL", "FEC_AJU", "fec_hecho","FECHAHORA"))

data_list <- lapply(data_list, function(df) {

  # Convertir todas las columnas a character, excepto las excepciones
  df[] <- lapply(names(df), function(col) {
    if(col %in% fechas){
      return(as.Date(df[[col]]))
    } else if (col %in% excepciones) {
      return(df[[col]])  
    } else {
      return(as.character(df[[col]]))  # convertir a character
    }
  })
  names(df) <- names(df)  # restaurar nombres

  # Ahora aplicar conversiones específicas
  df$edad <- as.numeric(df$edad)
  df$edad_agre <- as.numeric(df$edad_agre)

  return(df)
})

data <- bind_rows(data_list, .id = "ano")
# rm(data_list)
ncol_aux <- ncol(data)
```

# Depuración de la base de datos

La base de datos resultante está conformada por `r ncol_aux`
variables, sin embargo, se elimina las siguientes variables por no ser
de relevancia para el análisis o no identificar que representan:

1.  Nombre de la Unidad Primaria Generadora de Datos(**nom_upgd -
    nombre_upgd**)

2.  Código y nombre del evento (**-cod_eve - evento - nombre_evento -
    cod_eve_old**)

3.  Código asignado en el SGSSS a los prestadores de servicios de salud
    que se hayan registrado en el 'Registro Especial de Prestadores de
    Servicios de Salud' (**cod_pre**)

4.  Código asignado en el SGSSS a los prestadores de servicios de salud
    que indica sede ó territorio (**cod_sub**)

5.  Código Administradora responsable de la atención del paciente,
    asignado por MSP (**cod_ase**)

6.  Número del certificado defunción (**cer_def\_**)

7.  Fecha efectiva de digitación del registro o realizar un ajuste a un
    registro previo (**fec_aju\_**)

8.  Número de registros (**nreg**)

9.  Fuerza (**fm_fuerza**) - Código de la Unidad Militar según tabla de
    Unidades Militares (**fm_unidad**)

10. Código de la Grado Militar según tabla de Grados Militares
    (**fm_grado**)

11. Para uso interno. Versión del SIVIGILA con la que fue grabado o
    actualizado el registro (**version**)

12. Contexto de la notificación, sus categorías son: notificación
    rutinaria, búsqueda, activa Institucional, vigilancia intensificada,
    búsqueda activa Comunitaria, investigaciones (**Fuente**)

13. Estado de transformación de la notificación (**estadotran**)

14. No se identifican en el diccionario de datos o fuentes de
    información: **fec_arc_xl**, **confirmados**, **va_sispro**,
    **esc_vict, esc_agre**, **fact_preci**, **vulnerab**, **otro_vuln**,
    **grupos** , **otro_grup**, **sust_intx**, **canal_pers**,
    **tcampo**, **concat**, **calculo**,
    **consecutive_origen**,**est_f_caso**,**estado_final_de_caso**,**nom_est_f_caso**,**remit_aut**,**remit_just,grup_pob,sust_agr,sp_psic**

15. Las bases de datos del 2018,2019 y 2020 contenían un conjunto de
    variables nombradas con el siguiente patrón x[\#], en las cuales la
    mayoría de filas son NA. Dado que tampoco se logra identificar que
    representan, se eliminan.

```{r, include=FALSE}
data <- data %>%
  select(-nom_upgd,-nombre_upgd,
         -cod_eve,-evento,-nombre_evento,-cod_eve_old,
         -cod_pre,
         -cod_sub,
         -cod_ase,
         -cer_def,
         -fec_aju,
         -fm_fuerza,-fm_unidad, -fm_grado, 
         -version,
         -estadotran,-est_f_caso,-estado_final_de_caso,-nom_est_f_caso,
         -fuente,
         -fec_arc_xl, -confirmados, -va_sispro, -esc_vict, esc_agre, -fact_preci, -vulnerab, -otro_vuln, -grupos, -otro_grup, -sust_intx, -canal_pers, -tcampo,  -concat, -calculo, -consecutive_origen,-remit_aut,-remit_just,-gru_pob,-sust_agr,-sp_psic)
         
# Eliminar variables x[#]
data <- data %>%  select(-starts_with("x"))
```

Ahora bien, la variable **fecha_hora** solo aparecen en la base del
2021, toma como valor solo fechas, en ningún registro coincide con
**fec_hecho** y tampoco sirve para completarla porque no hay registros
donde tome valor y **fec_hecho** no. Por ende, se decide eliminarla. Al
igual que, **inf_pac_ma, esc_agre, aten_medic y otra_asp**, que están
presenten solo en la base de 2013. Y, **pob_lgtbi** que está presente
solo en las bases de 2015,2016 y 2017 dado a que en la ficha de estos
años se preguntaba si pertenecía a esta población pero desde la ficha de
2018 se pregunta directamente por la orientación sexual e identidad de
género.

```{r}
data <- data %>% select(-c(fecha_hora,inf_pac_ma,esc_agre,aten_medic,otra_asp,pob_lgtbi))

ncol_aux <- ncol(data)
nrow_aux <- nrow(data)
```

Así, queda una base de datos de `r nrow_aux` filas y `r ncol_aux` columnas.

## Filtros

Dado que el interés del estudio se centra en los casos de violencia en mujeres que ocurren en Colombia, se filtra la base por sexo o identidad de género femenino y lugar de ocurrencia.


### Sexo

Esta variable se pide en la ficha de notificación de todos los años

```{r}
summary(as.factor(data$sexo))
```
### Identidad sexual

Se sabe que al notificar un caso se debe llenar una ficha de datos básicos y una ficha especifica del evento a notificar. De acuerdo a las fichas a las que se tiene acceso, esta variable aparece en la ficha de datos básicos luego del 2022 y en la ficha específica del evento a partir del año 2017 (inclusive). Su estructura es:

-   **Ficha básica:** hombre (1), mujer (2), hombre trans (3), mujer trans (4), otra (5)
-   **Ficha específica:** masculino (1), femenino (2), transgénero (3)

```{r}
data %>% count(year(fec_not),ident_gene)
```
Sin embargo, se puede observa que para años anteriores al 2022, la variable está tomando valores de 5 o 4. Tratando de tener consistencia con las fichas y de contar con la mayor cantidad posible de registros, se seleccionan los siguientes casos:

-   Los casos ocurridos desde 2013-2016 y que el sexo sea femenino
-   Los casos desde 2017-2022 donde la víctima se identifique como mujer o sea de sexo masculino y se identifique como transgénero
-   Los casos ocurridos en 2023-204 y las víctimas se identifiquen como mujer o mujer trans
-   Los casos donde no se conoce como se identifica la víctima pero que sea de sexo mujer

```{r}
data <- data %>% filter(
  (sexo == "F" & year(fec_not) < 2017) |
  (year(fec_not) >= 2017 & year(fec_not) < 2023 & (ident_gene == "2" | (ident_gene == "3" & sexo == "M"))) |
  (year(fec_not) %in% c(2023, 2024) & ident_gene %in% c("2", "4")) |
  (is.na(ident_gene) & sexo == "F")
)
```

De esta manera, se pasaría de una base de `r nrow_aux` filas a  `r nrow(data)` filas. 

**Nota:** Si se consideran los casos antes del 2023 donde ident_gene == 4 se rescatarían solo 318 registros más.


### País de ocurrencia
En cuanto a la información sobre el país de ocurrencia del hecho, se encuentran las siguientes variables:
- **cod_pais_o**
- **pais_ocurrencia**
- **npais_proce**

```{r}
data %>% count(year(fec_not),pais_ocurrencia)
```

La variable **pais_ocurrencia** solo aparece en años 2022 y 2023 mientras que el **cod_pais_o** (código del país de ocurrencia) está presente para todos los años sin ningún valor NA. Dado esto, se decide filtrar la base de datos para aquellos casos donde el valor de cod_pais_o sea igual a 170, lo que representa a Colombia.


```{r}
nrow_aux <- nrow(data)
data <- data %>% filter(cod_pais_o == 170)
```

Sin embargo, se sigue notando que, aunque la mayoría de los casos corresponden a Colombia, existen algunos valores de **npais_proce** que corresponden a Venezuela y valores NA. Aunque la cantidad de casos fuera de Colombia es baja, se decide eliminar estos registros para mantener la consistencia en la variable de ocurrencia, asegurando que solo se incluyan casos de Colombia.


```{r}
summary(as.factor(data$npais_proce))

data <- data %>% filter(npais_proce != "VENEZUELA" | is.na(npais_proce))
```
Así, se pasaría de una base de `r nrow_aux` filas a  `r nrow(data)` filas. 

```{r}
data <- data %>% select(-c(cod_pais_o,pais_ocurrencia,npais_proce))
```


## Identificador

Esta variable no aparece en el diccionario de datos pero se asume por nombre que corresponde a la variable **NUM_CON** del diccionario y la cual corresponde a: "Se asigna un valor consecutivo para cada reporte generado por la misma UPGD en la misma semana por evento". Al analizar si tiene valores repetidos se encontró que:

```{r}
data %>%  filter(duplicated(consecutive))
```

Por ende, se podría tomar como un identificador del registro en caso de ser necesario

## Clasificación del caso

La variable **tip_cas** corresponde a la clasificación inicial del caso. Esta variable puede tomar los siguientes valores: 1 = Sospechoso, 2 = Probable, 3 = Confirmado por
Laboratorio, 4 = Confirmado por Clínica, 5 = Confirmado por Nexo
Epidemiológico.

```{r}
summary(as.factor(data$tip_cas))
```
La mayoría de casos son sospechosos y los demás probables. Lo que indica que fueron detectados de forma oportuna

Sin embargo, la variable de seguimiento y clasificación final del caso (**ajuste\_**) indica que algunos casos fueron descartados y en otros cambió la información. Esta variable se registra posterior de obtener resultados de laboratorio o análisis del caso y toma los valores de:

-   0 = No aplica (es el valor por defecto del sistema si el caso es nuevo o no ha sido ajustado)
-   3 = Confirmado por laboratorio
-   4 = Confirmado por clínica
-   5 = Confirmado por nexo epidemiológico
-   6= Descartado: puede ser por criterio epidemiológico, por laboratorio, porque no cumple la condición del caso, etc.
-   7= Otra actualización:quiere decir que se puede modificar cualquier campo excepto código de evento,Upgd,numero de id, fecha de notificación. Esto, después de haber notificado el caso.
-   D = Descarte por error de digitacion

```{r}
summary(as.factor(data$ajuste))
```
Dado lo anterior, y que el estado final del caso no brinda información adicional relevante para el análisis, se elimina los registros que fueron descartados y estas dos variables

```{r}
nrow_aux <- nrow(data)
data_aux <- data %>% filter(ajuste != "6" | is.na(ajuste)) %>% select(-c(tip_cas,ajuste))
```

Así, se pasaría de una base de `r nrow_aux` filas a  `r nrow(data)` filas.  

## Fechas

A esta punto, la base de datos cuenta con las siguientes fechas:

-   **Fecha de notificiación (fec_not)**: fecha en la que se está
    informando el evento al siguiente nivel por cualquier mecanismo, en
    especial para los eventos de notificación inmediata.

-   **Consulta (fec_con\_)**: fecha en la que consultó el paciente.

-   **Inicio de síntomas (ini_sin\_)**: fecha del primer día en que el
    paciente inició síntomas.

-   **Hospitalización (fec_hos\_)**: fecha en la que el paciente fue
    hospitalizado como consecuencia del evento.

-   **Defunción (fec_def\_)**: fecha en la que el paciente fallece como
    consecuencia del evento.

-   **Nacimiento (fecha_nto\_)**

-   **Hecho (fec_hecho)**: fecha en que ocurrió el hecho o evento


verificar que hay casos donde el año 1900, cuidado porque esos casos
corresponden a valores numericos que había en la columna y al convertir
a fecha se ponea así
 [57] "fec_hecho" 
  [2] "fec_not"
  [31] "fec_con"                                             [39] "fecha_nto"  
 [32] "ini_sin"
 [35] "fec_hos" 
  [37] "fec_def" 
  
  
Teniendo en cuenta lo anterior y que las demás fechas también presentan inconsistencias, se decide quedarse solo con la **fecha de notificación**

## Información de la víctima

### Nacionalidad
[101] "nacionalidad"                                       
[102] "nombre_nacionalidad"  

### Lugar de residencia
#### País
[110] "cod_pais_r" 
[112] "pais_residencia"
#### Departamento
[27] "cod_dpto_r"
[43] "departamento_residencia
#### Municipio
[28] "cod_mun_r"
[44] "municipio_residencia"  

### Estrato
 [105] "estrato"  


### Edad de la víctima
  [5] "edad"                                               
  [6] "uni_med" 
### Sexo
### Identidad género
 [98] "ident_gene"
### Orientación sexual
[97] "orient_sex"      

### Grupo poblacional
priv_liber, desmov_rei,nna_snbf,vic_conflic pueden completar gp_carcela,
gp_desmovi, gp_pobicfb y gp_vic_vio otra_situa creo que puede servir
para completar gp_otros. Solo está en la base de 2013-2017 y si vemos
las fichas en estos años hay la opción de seleccionar otro pero luego no
[76] "desmov_rei" 
[80] "nna_snbf"
[81] "priv_liber"                                          [83] "otra_situa" 
 [82] "vic_confli"
[15] "gp_discapa"                                         
 [16] "gp_desplaz"                                         
 [17] "gp_migrant"                                         
 [18] "gp_carcela"                                         
 [19] "gp_gestan"                                          
 [20] "gp_indigen"                                         
 [21] "gp_pobicfb"                                         
 [22] "gp_mad_com"                                         
 [23] "gp_desmovi"                                         
 [24] "gp_psiquia"                                         
 [25] "gp_vic_vio"                                         
 [26] "gp_otros"  

#### Semanas de gestación
[103] "sem_ges" 

#### Madre cabeza de familia
 [78] "mujer_cabf"
 [106] "persona_con_jefatura_de_hogar"
persona_con_jefatura completar a mujer_cabf

#### Pertenencia étnica
nom_grupo solo toma valor a partir de 2018
[104] "nom_grupo"  
 [14] "per_etn" 
 
#### Consumidora de SPA
  [74] "consum_spa" 

### Actividad u ocupación
campesino, ama_De_cas y tra_Sexual puede completar a actividad
 [12] "ocupacion"
 [73] "actividad"  
 [75] "tra_sexual"
  [77] "campesino"
   [79] "ama_de_cas"

## Información del agresor
### Edad agresor
cuidado hay edades en cero, seguro los años donde no se pidió esta
información en la ficha

## Información del hecho

### Lugar de procedencia/ocurrencia del hecho

#### Departamento
  [9] "cod_dpto_o"  
  [41] "departamento_ocurrencia"   
#### Municipio
 [10] "cod_mun_o" 
 [42] "municipio_ocurrencia"
 
#### Área 
 [11] "area"     

### Hora del hecho
esta en tipo character hasta 2017 toma valores coherentes con hora. En
2018 toma decimales y en el resto toma valores boolean o NA. Se atribuye
a que apartir de cierta versión no se pide la hora

 [58] "hora_hecho"   

### Modalidad de violencia
 [47] "naturaleza" [96] "nat_viosex" 

### Mecanismo o arma
otra_arma, arma, otro_mec, mecanismo_utilizado... para completar a armas
[53] "otra_arma"                                           [99] "arma"  
 [54] "otro_mec"                                           [108] "mecanismo_utilizado_para_la_agresion"  
 [55] "cual_o_mec" 
 [52] "armas"

#### Quemaduras
[84] "que_cara"                                           
 [85] "que_cuello"                                         
 [86] "que_mano"                                           
 [87] "que_pie"                                            
 [88] "que_pliegu"                                         
 [89] "que_genita"                                         
 [90] "que_tronco"                                         
 [91] "que_miesup"                                         
 [92] "que_mieinf"                                         
 [93] "cla_gra"                                            
 [94] "ext_que"   

### Escenario
otro_esce puede completar a escenario
 [59] "escenario"
  [60] "otro_esce" 

### Ámbito lugar
[100] "ambito_lug"

### Presencia de alcohol o sustancias
presencia_de_alcohol completar a sust_vict
 [56] "sust_vict"
  [107] "presencia_de_alcohol_u_otra_sustancia_en_la_victima"
 
### Atencedente de violencia
[48] "antec"     

### Hecho dentro del conflicto armado
[61] "zona_conf"

## Información del agresión
### Edad
[49] "edad_agre"    

### Sexo
[50] "sexo_agre"   

### Convivencia con la víctima
 [51] "conv_agre"   

## Información de la atención

### Lugar de notificación

#### Departamento
[29] "cod_dpto_n"
 [45] "departamento_notificacion" 

#### Municipio
[30] "cod_mun_n"  
 [46] "municipio_notificacion"  

### Tipo de seguridad social
[13] "tip_ss"  

### Datos epidemiológicos
  [3] "semana"                                             
  [4] "ano" 
  
### Hospitalización
 [34] "pac_hos" 
 
### Atención en salud mental
[62] "ac_mental" 

### Laboratorios
 [63] "sp_its"                                             
 [64] "prof_hep_b"                                         
 [65] "prof_otras"
 
### Anticoncepción de emergencia
[66] "ac_anticon" 

### Orientación
[67] "ac_ive" 

### Informe a autoridades competente

inf_autpj y inf_autfis completa a inf_aut
r_protect completar a remit_prot

[68] "inf_aut"                                            
 [69] "inf_autpj"                                          
 [70] "inf_autfis"                                         
 [71] "remit_prot"                                         
 [72] "r_protec" 

### Recolección evidencia medicina legal
 [95] "evi_mlegal"  
 
### Condición final de la víctima al momento de la notificación
[36] "con_fin"
#### Causa básica de defunción
[40] "cbmte"

## Valores faltantes
### Relacionar valores
## Registros duplicados
## Conversión a factor
## Orden de las columnas
# Base de datos depurada
# Resumen










