---
title: "Depuración información del Instituto Nacional de Medicina Legal y Ciencias Forenses."
date: "2024-11-13"
output:
  pdf_document:
    toc: true
    number_sections: false
knitr:
  opts_chunk:
    echo: false
editor_options:
  markdown:
    wrap: 72
---

\newpage

# Información de la bases de datos

Se cuenta con dos bases que registran casos de lesiones fatales
[(Ver)](https://www.datos.gov.co/Justicia-y-Derecho/Lesiones-fatales-de-causa-externa-Informaci-n-prel/2kpj-cktv/about_data)
y no fatales
[(Ver)](https://www.datos.gov.co/Justicia-y-Derecho/Lesiones-no-fatales-de-causa-externa-Informaci-n-p/79dd-d24f/about_data)
de causa externa entre 01/enero y 30/noviembre del 2024 atendidos por
Instituto Nacional de Medicina Legal y Ciencias Forenses.

Cada base de datos pertenece a un sistema de información diferente del
INMLCF. La base de lesiones NO fatales al Sistema de Información de
Clínica y Odontología Forense (SICLICO) y la base de lesiones fatales al
Sistema de Información Red de Desaparecidos y Cadáveres (SIRDEC).

-   **Última actualización:** 11 de febrero 2025.
-   **Información sobre las variables:** diccionario que aparece en el
    portal de datos abiertos.

El inventario de información institucional sobre violencia por razones
de sexo y género
[(Ver)](https://drive.google.com/drive/folders/1S2whOOYy8lprE9X7PNPouyaonWAtXaMO)
explica que el indicador de VBG del SIRDEC se basa en las necropsias
medicolegales por presunto **homicidio** y por **suicidio**. Mientras
que para el SICLICO según el tipo de valoración médico legal: **exámenes
por presunto delito sexual**, **violencia interpersonal** y **violencia
intrafamiliar**.

Se encontraron dos bases de datos correspondientes a **presuntos**
homicidios y suicidios (clasificación de lesiones fatales) y tres bases
de datos relacionadas con **presuntos** delitos sexuales, violencia
intrafamiliar y violencia interpersonal (clasificación de lesiones no
fatales).

-   **Homicidios:**
    [Enlace](https://www.datos.gov.co/Justicia-y-Derecho/Presuntos-Homicidios-Colombia-2015-a-2023-Cifras-d/vtub-3de2/about_data)
-   **Suicidios:**
    [Enlace](https://www.datos.gov.co/Justicia-y-Derecho/Presuntos-Suicidios-Colombia-2015-a-2023-Cifras-de/f75u-mirk/about_data)
-   **Delitos sexuales:**
    [Enlace](https://www.datos.gov.co/Justicia-y-Derecho/Ex-menes-m-dico-legales-por-presunto-delito-sexual/hyqu-diue/about_data)
-   **Violencia interpersonal:**
    [Enlace](https://www.datos.gov.co/Justicia-y-Derecho/Violencia-interpersonal-Colombia-a-os-2015-a-2023-/e3xi-4zq5/about_data)
-   **Violencia intrafamiliar:**
    [Enlace](https://www.datos.gov.co/Justicia-y-Derecho/Violencia-intrafamiliar-Colombia-a-os-2015-a-2023-/ers2-kerr/about_data)

Estas cinco bases tienen como fecha de actualización el 5 de diciembre
de 2024 y su diccionario aparece en su respectiva página del portal de
datos abiertos.

**Anotaciones importantes que hace el INMLCF:**

-   Se debe aclarar que estos casos son solo los atendidos por INMLCF y
    los agregados al sistema del instituto del sector salud. Es
    importante tenerlo en cuenta porque no todos los casos atendidos en
    el sector salud o por investigados por las autoridades judiciales
    son conocidos reportados a INMLCF.

-   Las cifras que aporta la entidad, se entregan a manera de
    presunción, por cuanto, únicamente mediante las investigaciones a
    cargo de las diligencias de cada caso, se puede establecer con
    certeza las circunstancias en las que ocurrieron los hechos. **Sin
    embargo, en la base de MEData también todos son sospechosos o
    probables**

# Lesiones fatales

## Lectura de las bases de datos

```{r, include=FALSE}
knitr::opts_chunk$set(echo=FALSE, message = FALSE, warning = FALSE)
source("../../utils/load_data.R")
library(here)
library(hms)
library(dplyr)
library(forcats)
library(lubridate)
library(stringr)
library(stringi)
library(janitor)
```

```{r}
# Bases de datos de lesiones fatales 2024
#f_data_24 <- load_data("INMLCF/fatales_INMLCF_2024.csv", type = "raw")

f_data_24 <- load_data("INMLCF/fatales_INMLCF_2024.csv", type = "raw")
```

**La base de datos de lesiones fatales del 2024** tiene
`r nrow(f_data_24)` registros y `r ncol(f_data_24)` columnas. Se filtran
los casos relacionados con el indicador VGB para este base: presunto
homicidio y suicidio.

```{r}
# Seleccionar solo casos fatales de homicidios y suicidios
f_data_24 <- f_data_24 %>% mutate(
  Manera.de.Muerte = case_when(
    Manera.de.Muerte == "1 Presuntos Homicidios" ~ "Presunto homicidio",
    Manera.de.Muerte == "2 Suicidios" ~ "Suicidio",
    Manera.de.Muerte == "3 Muertes por Eventos de Transporte" ~ "Muertes por Eventos de Transporte",
    Manera.de.Muerte == "4 Muertes Accidentales" ~ "Muertes Accidentales",
    TRUE ~ NA_character_
  )
)  

f_nrow <- nrow(f_data_24)
```

```{r}
f_data_24 <- f_data_24 %>% filter(Manera.de.Muerte %in% c("Suicidio","Presunto homicidio"))
```

Al filtrar, se queda con `r f_nrow - nrow(f_data_24)` registros que
ocurrieron en 2024. Como se mencionó anteriormente, los casos de 2015 y
2023 ya se encuentran separados:

```{r}
# Bases de datos de lesiones fatales 2015_2023
s_data <- load_data("INMLCF/suicidio_INMLCF_2015_2023.csv", type = "raw")
h_data <- load_data("INMLCF/homicidio_INMLCF_2015_2023.csv", type = "raw")
```

**La base de datos de suicidio 2015-2023** tiene `r nrow(s_data)`
registros y `r ncol(s_data)` columnas. Mientras que **la base de datos
de presuntos homicidios 2015-2023** tiene `r nrow(h_data)` registros y
`r ncol(h_data)` columnas.

```{r}
s_data <- s_data %>% mutate(Manera.de.Muerte = ifelse(Manera.de.Muerte == "Violenta - Suicidio", "Suicidio", Manera.de.Muerte))
h_data <- h_data %>% mutate(Manera.de.muerte = ifelse(Manera.de.muerte == "Violenta - Presunto Homicidio", "Presunto homicidio", Manera.de.muerte))
```

Las bases de datos de 2024 y 2015-2023 no comparten las siguientes
variables:

```{r}
# Adecuar nombres de las columnas
f_data_24 <- f_data_24%>% clean_names()
s_data <- s_data%>% clean_names()
h_data <- h_data%>% clean_names()

cols1 <- colnames(f_data_24)
cols2 <- colnames(s_data)
cols3 <- colnames(h_data)
unique_cols <- setdiff(
  union(cols1, union(cols2, cols3)),  
  intersect(intersect(cols1, cols2), cols3) 
)

unique_cols
```

Dado que todas se encuentran en la base de 2024, al unirlas quedarían
mínimo `r nrow(s_data) + nrow(h_data)` NA en cada una de estas
variables. Se decide entonces eliminarlas antes de unificar las bases.

```{r}
f_data_24 <- f_data_24 %>% select(-all_of(unique_cols))
```


```{r}
# Unir casos fatales
f_data <- bind_rows(f_data_24,s_data,h_data)
f_nrow <- nrow(f_data)
```

```{r}
replace_info <- function(df) {
  df[] <- lapply(df, function(col) {
    if (is.character(col) | is.factor(col)) {  # Apply only to text columns
      col <- ifelse(col == "Sin Información", "Sin información", col)
    }
    return(col)
  })
  return(df)
}

f_data <- replace_info(f_data)
```

## Depuración de las bases de datos

La base unida queda con un total `r f_nrow` filas y `r ncol(f_data)`
variables:

```{r}
colnames(f_data)
```

### Selección de variables de interés

Se descartan las siguientes variables porque aplican en caso de que la
muerte haya sido de forma accidental o por eventos de tránsito

-   Condición de la víctima
-   Medio de Desplazamiento o Transporte
-   Servicio del Vehículo
-   Clase o Tipo de Accidente
-   Objeto de Colisión
-   Servicio del Objeto de Colisión

Además, se elimina *id* por no ser de relevancia

```{r}
f_data <- f_data %>% select(-c(condicion_de_la_victima,medio_de_desplazamiento_o_transporte,servicio_del_vehiculo,clase_o_tipo_de_accidente,objeto_de_colision,servicio_del_objeto_de_colision, id))
```

### Selección de casos según género

Dado que no se tiene **identidad de género** para todos los registros,
se filtra por **sexo** los casos en que la víctima sea mujer

```{r}
sort(summary(as.factor(f_data$sexo_de_la_victima)))
```

```{r}
f_data <- f_data %>% filter(sexo_de_la_victima == "Mujer")
```

Se obtiene una base de `r nrow(f_data)` filas. Se descartaron
`r f_nrow - nrow(f_data)`.

```{r}
f_nrow <- nrow(f_data)
f_data <- f_data %>% select(-sexo_de_la_victima)
```

### Selección de casos según causa

No todas las razones del suicidio se relacionan con VBG: "Inferir que estas son causas que pueden ser fácticamente procedentes de violencias basadas en género es, completamente conjetural. La defensa de la inclusión, dada la naturaleza del fenómeno, puede ser más conceptual que empírica."

```{r}
sort(summary(as.factor(f_data$razon_del_suicidio)))
```

```{r}
f_data <- f_data %>% mutate(
  razon_del_suicidio = case_when(
    razon_del_suicidio == "Conflicto con pareja o ex pareja" ~ "Conflicto con pareja o ex-pareja",
    razon_del_suicidio == "Enfermedad física" ~ "Enfermedad física o mental",
    razon_del_suicidio == "Enfermedad mental" ~ "Enfermedad física o mental",
    razon_del_suicidio == "Escolares / educativas"~ "Escolares - educativas",
    TRUE ~ razon_del_suicidio
  )
)  
```

```{r}
sort(summary(as.factor(f_data$razon_del_suicidio)))
```

Recordar que la categoría *No aplica* en la variable **razon_del_suicidio** corresponde a los casos depresunto homicidio.

- Número de casos de homicidio y presunto homicidio:

```{r}
sort(summary(as.factor(f_data$manera_de_muerte)))
```

```{r}
f_nrow <- nrow(f_data)

f_data <- f_data %>% filter(!is.na(razon_del_suicidio))
```

Se obtiene una base de `r nrow(f_data)` filas. Se descartaron
`r f_nrow - nrow(f_data)`.

### Año del hecho

```{r}
sort(summary(as.factor(f_data$ano_del_hecho)), decreasing = T)
```


### Mes del hecho

```{r}
sort(summary(as.factor(f_data$mes_del_hecho)))
```

```{r}
f_data <- f_data %>% mutate(
  mes_del_hecho = str_to_title(mes_del_hecho)
)
```

```{r}
sort(summary(as.factor(f_data$mes_del_hecho)))
```
Se unificaron los niveles con escritura diferente.

### Día del hecho

```{r}
sort(summary(as.factor(f_data$dia_del_hecho)))
```

```{r}
f_data <- f_data %>% mutate(
  dia_del_hecho = str_to_title(dia_del_hecho)
)
```

Se unificaron los niveles con escritura diferente.

### Rango de hora

```{r}
f_data <- f_data %>%
  mutate(rango_de_hora_del_hecho_x_3_horas = gsub("[()]", "", str_replace(rango_de_hora_del_hecho_x_3_horas, " a ", " - ")))
```

```{r}
sort(summary(as.factor(f_data$rango_de_hora_del_hecho_x_3_horas)))
```

Se unificaron los niveles con escritura diferente.

### Departamento del hecho

Se cuenta tanto con el código de DIVIPOLA como el nombre del
departamento. Se comienza verificando cuáles departamentos no
corresponden a departamentos de colombia con ayuda de la codificación
Divipola

```{r, message=FALSE, warning=FALSE}
DIVIPOLA <- load_data("DIVIPOLA.xlsx", type = "raw", col_types = c("numeric", "text", "numeric", 
        "text", "text"))
```

```{r}
f_data %>%
  filter(!codigo_dane_departamento %in% DIVIPOLA$codigo_dane_departamento) %>% select(codigo_dane_departamento,departamento_del_hecho_dane, localidad_del_hecho) 
```

Se observa que el único valor que no está en la lista de códigos inicial
es **999**. Se asume que este valor corresponde a información faltante y se eliminan 

```{r}
f_data <- f_data %>% filter(codigo_dane_municipio!=999)
```

Se observa que no hay coincidencia solo en los casos con información
faltante. Estos mismos registros coinciden con los registros donde el
código es NA. Por ende, no hay manera de completar datos.

Luego, se verifica si hay casos donde haya discordancia entre el código
y el nombre del departamento

```{r}
f_data %>%
  left_join(DIVIPOLA %>% distinct(codigo_dane_departamento, .keep_all = TRUE), by = c("codigo_dane_departamento" = "codigo_dane_departamento")) %>%
  filter(str_to_lower(departamento_del_hecho_dane) != str_to_lower(nombre_departamento)) %>% select(codigo_dane_departamento,departamento_del_hecho_dane,localidad_del_hecho)
```

Finalmente, se decide quedarse tanto con el código como con el nombre
del departamento.

```{r}
sort(summary(as.factor(f_data$departamento_del_hecho_dane)))
```

### Municipio del hecho

Se cuenta tanto con el código de DIVIPOLA como el nombre del
municipio/ciudad/distrito. Se comienza verificando cuáles
municipio/ciudad/distrito no son de colombia con ayuda de la
codificación Divipola

```{r}
f_data %>%
  filter(!codigo_dane_municipio %in% DIVIPOLA$codigo_dane_municipio) %>% select(codigo_dane_municipio,municipio_del_hecho_dane, localidad_del_hecho)
```
Con respecto al nombre se encontraron las siguientes discordancias pero
se comprobó que corresponden a diferencia en la escritura. Por lo tanto,
se re-nombran estos casos

```{r}
f_data %>%
  filter(!str_to_lower(municipio_del_hecho_dane) %in% str_to_lower(DIVIPOLA$nombre_municipio)) %>% select(codigo_dane_municipio,municipio_del_hecho_dane) %>% group_by(codigo_dane_municipio) %>%   summarise(municipios_diferentes = paste(unique(municipio_del_hecho_dane), collapse = ", "))
```

```{r}
f_data <- f_data %>% mutate(
  municipio_del_hecho_dane = case_when(
    municipio_del_hecho_dane =="Belén de Bajirá" ~ "Nuevo belén de Bajirá",
    municipio_del_hecho_dane == "Guapí" ~ "Guapi",
    municipio_del_hecho_dane == "Calarca" ~ "Calarcá",
    municipio_del_hecho_dane == "Aguachíca" ~ "Aguachica",
    municipio_del_hecho_dane == "Norosi" ~ "Norosí",
    municipio_del_hecho_dane == "Villa de San Diego de Ubate" ~ "Villa de San Diego de Ubaté",
    municipio_del_hecho_dane == "Don Matías" ~ "DonMatías",
    municipio_del_hecho_dane == "Guatape" ~ "Guatapé",
    municipio_del_hecho_dane == "Ancuyá" ~ "Ancuya",
    municipio_del_hecho_dane == "Cali" ~ "Santiago de Cali",
    municipio_del_hecho_dane == "San Andres de Tumaco" ~ "San Andrés de Tumaco",
    municipio_del_hecho_dane == "El Paujil" ~ "El Paujíl",
   municipio_del_hecho_dane == "Dos Quebradas" ~ "Dosquebradas",
   municipio_del_hecho_dane == "Entrerrios" ~ "Entrerríos",
   municipio_del_hecho_dane == "San Vicente" ~ "San Vicente Ferrer",
   municipio_del_hecho_dane == "Cartagena" ~ "Cartagena de indias",
   municipio_del_hecho_dane == "Mompós" ~ "Santa cruz de Mompox",
   municipio_del_hecho_dane == "Güicán" ~ "Güicán de la Sierra",
   municipio_del_hecho_dane == "Piendamó" ~ "Piendamó - Tunía",
   municipio_del_hecho_dane == "Sotara" ~ "Sotará - Paispamba",
   municipio_del_hecho_dane == "Purísima" ~ "Purísima de la Concepción",
   municipio_del_hecho_dane == "Caqueza" ~ "Cáqueza",
   municipio_del_hecho_dane == "San Luis de Cubarral" ~ "Cubarral",
   municipio_del_hecho_dane == "Itagui" ~ "Itagüí",
   municipio_del_hecho_dane == "La Uribe" ~ "Uribe",
   municipio_del_hecho_dane == "Cúcuta" ~ "San José de Cúcuta",
   municipio_del_hecho_dane == "Coloso" ~ "Colosó",
   municipio_del_hecho_dane == "Tolú Viejo" ~ "San José de toluviejo",
   municipio_del_hecho_dane == "Armero Guayabal" ~ "Armero",
   municipio_del_hecho_dane == "Abrego" ~ "Ábrego",
   municipio_del_hecho_dane == "Santiago de Calima" ~ "Calima",
   municipio_del_hecho_dane == "Umbita" ~ "Úmbita",
   TRUE ~ municipio_del_hecho_dane  
  )
)
```

Luego, se verifica en cuántos registros no concuerdan el código y el
nombre del departamento

```{r}
f_data %>%
  left_join(
    DIVIPOLA %>% distinct(codigo_dane_municipio, .keep_all = TRUE),
    by = c("codigo_dane_municipio" = "codigo_dane_municipio")
  ) %>%
  filter(str_to_lower(municipio_del_hecho_dane) != str_to_lower(nombre_municipio)) %>%
  select(codigo_dane_municipio, municipio_del_hecho_dane) %>%
  group_by(codigo_dane_municipio) %>%   summarise(municipios_diferentes = paste(unique(municipio_del_hecho_dane), collapse = ", "))
```



Finalmente, se decide quedarse tanto con el código como con el nombre
del municipio

```{r}
sort(summary(as.factor(f_data$municipio_del_hecho_dane)))
```

### Localidad

```{r}
f_data <- f_data %>% mutate(
  localidad_del_hecho = case_when(
    localidad_del_hecho == "San Cristobal" ~ "San Cristóbal",
    localidad_del_hecho == "Fontibon"  ~ "Fontibón",
    localidad_del_hecho == "Los Martires"  ~ "Los Mártires",
    localidad_del_hecho == "Santafé"  ~ "Santa Fe",
    localidad_del_hecho == "Usaquen"  ~ "Usaquén",
    localidad_del_hecho == "Fontibon"  ~ "Fontibón",
    localidad_del_hecho == "Engativa"  ~ "Engativá",
    TRUE ~ localidad_del_hecho
  )
) 
```

Hace alusión a un lugar específico de una ciudad donde ocurrieron los
hechos. El diccionario indica que el término localidad se usa para los
distritos especiales como Bogotá y Cartagena y para las demás ciudades
se utiliza el término de comuna

```{r}
sort(summary(as.factor(f_data$localidad_del_hecho)))
```

Se observa que efectivamente esta variable registra solo localidades y
que para esta base solo está registrando localidades de Bogotá.

```{r}
aux_data <- f_data %>% filter(!is.na(localidad_del_hecho) & localidad_del_hecho != "No aplica") %>% select(departamento_del_hecho_dane,municipio_del_hecho_dane,localidad_del_hecho)

unique(aux_data$departamento_del_hecho_dane)
```

Para los demás distritos están tomando valor de "No aplica" o "NA"

```{r}
f_data %>% filter(municipio_del_hecho_dane %in% c("Barranquilla","Cartagena de indias","Medellín","Santiago de Cali","Riohacha")) %>% select(departamento_del_hecho_dane,municipio_del_hecho_dane,localidad_del_hecho) %>% slice_sample(n = 5)
```

Dado que más arriba se evidenció que en los registros donde el
departamento o municipio son NA también es NA o "No aplica" en
localidad, no puede completarse información, se decide eliminar esta
variable

```{r}
f_data <- f_data %>% select(-localidad_del_hecho)
```

### Zona del hecho

Clasificación del territorio que diferencia los espacios comprendidos
dentro del casco urbano de un municipio y los centros poblados (zona
urbana), de los que están fuera de él (zona rural).

```{r}
sort(summary(as.factor(f_data$zona_del_hecho)))
```

Se unificaron niveles que representan lo mismo.

```{r}
f_data <- f_data %>% mutate(
  zona_del_hecho = case_when(
    zona_del_hecho == "Centro poblado(corregimiento, inspección de policía y caserío)"  ~ "Centro poblado (corregimiento, inspección de policía y caserío)",
    TRUE ~ zona_del_hecho
  )
)
```

### Escenario del hecho

Hace referencia al escenario donde ocurrieron los hechos. Se unifican
niveles que representan lo mismo.

```{r}
f_data <- f_data %>% mutate(
  escenario_del_hecho = str_to_lower(escenario_del_hecho)
)

f_data <- f_data %>% mutate(
  escenario_del_hecho = case_when(
    escenario_del_hecho  == "vehículo de servicio particular" ~ "vehículo servicio particular",
    escenario_del_hecho  == "calle (autopista, avenida, dentro de la ciudad)" ~ "vía pública",
    escenario_del_hecho  == "piscina, jacuzzi (establecimientos turísticos)" ~ "piscina y jacuzzi (establecimientos turísticos, recreativos, deportivos)",
        escenario_del_hecho  == "medio de transporte masivo" ~ "transporte masivo",
    TRUE ~ escenario_del_hecho
  )
)
```

```{r}
unique(f_data$escenario_del_hecho)
```

### Actividad durante el hecho

```{r}
f_data <- f_data %>% mutate(
  actividad_durante_el_hecho = case_when(
        actividad_durante_el_hecho == "Actividades de tiempo libre" ~ "Actividad de tiempo libre",
    TRUE ~ actividad_durante_el_hecho
  )
)
```

```{r}
sort(summary(as.factor(f_data$actividad_durante_el_hecho)))
```

El diccionario indica que los registros con *No aplica* corresponden a
los casos de suicidio porque no se puede establecer exactamente la
actividad que estaba realizando la víctima al momento de la muerte. Sin
embargo, la cantidad no coincide con la cantidad de casos por suicidio
(`r sum(f_data$manera_de_muerte == "Suicidio")`)

```{r}
f_data %>% filter(manera_de_muerte == "Suicidio") %>% select(actividad_durante_el_hecho, manera_de_muerte) %>% group_by(actividad_durante_el_hecho) %>% summarise(cantidad = n())
```

Dado que hay casos de suicidio donde sí se registró la actividad que
estaba realizando la persona, se decide cambiar los casos a "No aplica", para tener concordancia con el diccionario de datos.

```{r}
f_data <- f_data %>% mutate(
  actividad_durante_el_hecho = case_when(
    manera_de_muerte == "Suicidio" ~ "No aplica",
    TRUE ~ actividad_durante_el_hecho
  )
)
```

```{r}
f_data %>% filter(manera_de_muerte == "Suicidio") %>% select(actividad_durante_el_hecho, manera_de_muerte) %>% group_by(actividad_durante_el_hecho) %>% summarise(cantidad = n())
```

### Mecanismo causal

Corresponde al elemento o mecanismo que causó la muerte

```{r}
f_data <- f_data %>% mutate(
  mecanismo_causal = case_when(
    mecanismo_causal == "Mecanismo o agente explosivo" ~ "Agentes y mecanismo explosivo",
    mecanismo_causal == "Agente o mecanismo explosivo" ~ "Agentes y mecanismo explosivo",
    mecanismo_causal == "Otros" ~ "Otro",
    mecanismo_causal == "Corto contundente" ~ "Cortocontundente",
    mecanismo_causal == "Corto punzante" ~ "Cortopunzante",
    mecanismo_causal == "Proyectil de Arma de Fuego" ~ "Proyectil de arma de fuego",
    mecanismo_causal == "Caústico" ~ "Cáustico",
    mecanismo_causal %in% c("Agente químico corrosivo","Agente químico irritante","Agente químico tóxico") ~ "Agente químico",
    TRUE ~ mecanismo_causal
  )
)
```

```{r}
sort(summary(as.factor(f_data$mecanismo_causal)))
```

### Parte agredida

Zona anatómica general establecida por la necropsia, donde se produjo la
lesión.

```{r}
f_data <- f_data %>% mutate(
  diagnostico_topografico_de_la_lesion = str_to_lower(diagnostico_topografico_de_la_lesion)
)

sort(summary(as.factor(f_data$diagnostico_topografico_de_la_lesion)))
```

### Presunto agresor

Caracterización de la persona que se presume, o se sabe, ha sido el
causante de la muerte. Aplica solo para homicidios.

```{r}
reemplazos <- c(
  "^Ex esposo ?\\(a\\)$" = "Ex-esposo(a)",
  "^Ex compañero ?\\(a\\) permanente$" = "Ex-compañero(a) permanente",
  "^Compañero ?\\(a\\) permanente$" = "Compañero(a) permanente",
  "^Esposo ?\\(a\\)$" = "Esposo(a)",
  "^Novio ?\\(a\\)$" = "Novio(a)",
  "^Ex novio ?\\(a\\)$" = "Ex-novio(a)",
  "^Ex Novio ?\\(a\\)$" = "Ex-novio(a)",  
  "^Ex amante$" = "Ex-amante",
  "^Ex Amante$" = "Ex-amante", 
  "^Amigo ?\\(a\\)$" = "Amigo(a)",
  "^Hijo ?\\(a\\)$" = "Hijo(a)",
  "^Hermano ?\\(a\\)$" = "Hermano(a)",
  "^Suegro ?\\(a\\)$" = "Suegro(a)",
  "^Cuñado ?\\(a\\)$" = "Cuñado(a)",
  "^Primo ?\\(a\\)$" = "Primo(a)",
  "^Empleado ?\\(a\\)$" = "Empleado(a)",
  "^Tío ?\\(a\\)$" = "Tío(a)",
    "(?i)^ejercito$" = "Fuerzas militares",
  "^Encargado del cuidado$" = "Encargado del cuidado",
  "^Conocido sin ningun trato$" = "Conocido sin ningún trato",
  "^Compañero ?\\(a\\) de trabajo$" = "Compañero(a) de trabajo"
)

f_data <- f_data %>% 
  mutate(presunto_agresor = str_replace_all(presunto_agresor, reemplazos))
```

```{r}
sort(summary(as.factor(f_data$presunto_agresor)))
```

**Nota:** Los casos de "No aplica" corresponden a los casos de suicidio

### Presunto agresor agrupado

El boletín Masatugó sobre homicidios hace una clasificación que se puede
considerar para disminuir niveles de la variable *presunto_agresor*
[(Ver)](https://www.medicinalegal.gov.co/documents/20143/696494/1+Homicidios+Masatugo+sep+7-21.pdf).
Por lo tanto, se decide hacer una agrupación de esta variable basados en
esta clasificación y en la clasificación presente en las [*fichas de
notificación*](https://www.hosdenar.gov.co/dependencias/iamii/wp-content/uploads/2019/01/VIOLENCIA_875_2018.pdf).
Esto dado que con la primera clasificación se puede ocultar niveles
relevantes como: compañero(a) de trabajo y vecino.

**Nota:** Los casos de "No aplica" corresponden a los casos de suicidio

```{r}
f_data <- f_data %>% mutate(
  agresor_ag = case_when(
    presunto_agresor %in% c("Amante","Novio(a)","Compañero(a) permanente", "Esposo(a)") ~ "Pareja",
    presunto_agresor %in% c("Ex-esposo(a)","Ex-compañero(a) permanente","Ex-amante","Ex-novio(a)") ~ "Ex-pareja",
    presunto_agresor %in% c("Madrastra","Padre","Hijo(a)","Tío(a)","Primo(a)", "Cuñado(a)", "Hermano(a)","Padrastro","Madre", "Otros familiares civiles o consanguíneos","Suegro(a)") ~ "Familiar",
    presunto_agresor %in% c("Cliente", "Arrendatario", "Empleado(a)", "Conocido sin ningún trato", "Compañero(a) de trabajo","Vecino") ~ "Conocido",
    presunto_agresor %in% c("Servicios de inteligencia","Policía","Fuerzas militares") ~ "Miembros de las fuerzas armadas, de policía, policía judicial y servicios de inteligencia",
    presunto_agresor %in% c("Otras guerrillas","ELN","FARC","Fuerzas irregulares","Paramilitares") ~ "Miembro de grupos alzados al margen de la ley",
    presunto_agresor %in% c("Narcotraficantes","Pandillas") ~ "Miembro de un grupo de la delincuencia organizada",
    presunto_agresor %in% c("Barra(s) futbolera(s)") ~ "Otro",
    TRUE ~ presunto_agresor
  )
)
```


```{r}
sort(summary(as.factor(f_data$agresor_ag)))
```

### Clasificación de la edad

Se clasifica a la víctima como menor edad (\< 18 años) y mayor de edad
(\> 18 años)

```{r}
f_data <- f_data %>% mutate(
  grupo_mayor_menor_de_edad = case_when(
    grupo_mayor_menor_de_edad == "a) Menores de Edad (<18 años)" ~ "Menor de edad",
    grupo_mayor_menor_de_edad == "b) Mayores de Edad (>18 años)" ~ "Mayor de edad",
    TRUE ~ grupo_mayor_menor_de_edad
  )
)
```

```{r}
sort(summary(as.factor(f_data$grupo_mayor_menor_de_edad)))
```

Se eliminan los casos sin determinar 

```{r}
f_data <- f_data %>% filter(grupo_mayor_menor_de_edad != "Por determinar")
```

### Edad agrupada

Corresponde al tiempo vivido desde su nacimiento hasta el fallecimiento.
Se crea de acuerdo a la fecha de nacimiento indicada en el documento de
identidad y en caso de los cuerpos no identificados se estima la edad.

```{r}
sort(summary(as.factor(f_data$grupo_de_edad_de_la_victima)))
```

### Edad judicial

Se agrupa la edad en rangos que son de interés judicial

```{r}
sort(summary(as.factor(f_data$edad_judicial)))
```

La diferencia entre los rangos de las variables **edad judicial** y
**grupo de edad** varía muy poco, por lo tanto, se utiliza **grupo de
edad** dado que los rangos están mejor formados.

```{r}
f_data <- f_data %>% select(-edad_judicial)
```

```{r}
f_data <- f_data %>%
  mutate(grupo_de_edad_de_la_victima = ifelse(
    grepl("\\(\\d+\\s*(a|y)\\s*\\d+|más\\)", grupo_de_edad_de_la_victima),
    gsub("[()]", "", gsub("\\s*a\\s*", "-", gsub("\\s*y\\s*más", "-más", grupo_de_edad_de_la_victima))),
    grupo_de_edad_de_la_victima
  ))
```

### Ciclo vital

Corresponde a la etapa de desarrollo vital en que se encontraba la
víctima, al momento del fallecimiento.

-   Primera infancia: 0-5 años
-   Infancia: 6-11 años
-   Adolescencia: 12-17 años
-   Juventud: 18-28 años
-   Adultez: 29-59 años
-   Adulto mayor: 60 o más años

```{r}
f_data <- f_data %>%
  mutate(ciclo_vital = gsub("\\(.*?\\) ", "", ciclo_vital))


sort(summary(as.factor(f_data$ciclo_vital)))
```

### País de nacimiento

```{r}
sort(summary(as.factor(f_data$pais_de_nacimiento_de_la_victima)))
```

### Grupo poblacional

```{r}
sort(summary(as.factor(f_data$pertenencia_grupal)))
```

Se unifican los niveles *Sector social LGBT (OSIGD)* y *Sector social
LGBTI (OSIGD)*. Además, se cambia escritura de algunos otros.

```{r}
f_data <- f_data %>% mutate(
  pertenencia_grupal = case_when(
    pertenencia_grupal == "Sector social LGBT (OSIGD)" ~ "Sector social LGBTI (OSIGD)",
    pertenencia_grupal %in% c("Maestro / Educador","Maestro / educador","Maestro/Educador") ~ "Maestro-Educador",
    pertenencia_grupal == "Ex convictos (as)" ~ "Ex-convictos(as)",
    pertenencia_grupal == "Campesinos (as) y/o trabajadores (as) del campo" ~ "Campesinos(as) y/o trabajadores(as) del campo",
    pertenencia_grupal == "Defensores de los Derechos Humanos" ~"Defensores de derechos humanos",
    pertenencia_grupal == "Persona privada de la libertad" ~ "Persona bajo custodia",
    TRUE ~ pertenencia_grupal
  )
)
```

```{r}
sort(summary(as.factor(f_data$pertenencia_grupal)))
```

### Ancestro racial

```{r}
f_data <- f_data %>% mutate(
  ancestro_racial = case_when(
    ancestro_racial == "Negro" ~ "Negro/Afrodescendiente",
    TRUE ~ ancestro_racial
  )
)
```

```{r}
sort(summary(as.factor(f_data$ancestro_racial)))
```

### Escolaridad

Se unifican niveles iguales.

```{r}
f_data <- f_data %>% mutate(
  escolaridad = case_when(
    escolaridad == "Especialización, Maestría o equivalente" ~ "Especialización, maestría o equivalente",
    TRUE ~ escolaridad
  )
)
```

```{r}
sort(summary(as.factor(f_data$escolaridad)))

unique(as.factor(f_data$escolaridad))
```

### Estado civil

```{r}
sort(summary(as.factor(f_data$estado_civil)))
```
```{r}
f_data %>% filter(estado_civil=="No aplica") %>% group_by(grupo_de_edad_de_la_victima) %>% summarise(n=n())
```
Estado civil *No aplica* son para los menos de 9 años.
```{r}
f_data %>%  group_by(grupo_de_edad_de_la_victima) %>% summarise(n=n())
```
### Circunstacia y naturaleza del hecho 

Con respecto a los homicidios. El INMLCF hace una publicación quinquenal
llamada Masatugó
[(Ver)](https://www.medicinalegal.gov.co/cifras-estadisticas/masatugo),
su introducción indica que es: "Publicación quinquenal sobre lesiones de
causa externa en mujeres, un aporte significativo, es que todas las
formas de violencia se explican en el marco de la relación que existe
entre el desequilibrio de poder entre los géneros, la discriminación, la
violación de los derechos humanos y las libertades fundamentales de las
mujeres adultas, niñas y adolescentes".

Por este motivo, se consideran todas las circunstancias como
relacionadas con VBG

```{r}
sort(summary(as.factor(f_data_24$circunstancia_del_hecho)), decreasing  = T)
```

```{r}
sort(summary(as.factor(f_data$circunstancia_del_hecho)), decreasing  = T)
```

Se unifican algunos niveles: *Ajuste de cuentas* a *Venganza o ajuste de cuentas* y *Hurto* a *Atraco callejero o intento de*

```{r}
# f_data <- f_data %>% mutate(
#   circunstancia_del_hecho = case_when( 
#     circunstancia_del_hecho == "Hurto" ~ "Atraco callejero o intento de",
#     circunstancia_del_hecho == "Ajuste de cuentas" ~ "Venganza o ajuste de cuentas",
#     circunstancia_del_hecho == "Violencia Económica" ~ "Violencia económica",
#     circunstancia_del_hecho %in% c("Presunta esclavitud sexual o prostitución forzada","Presunta explotación sexual") ~ "Presunta explotación sexual y comercial",
#     circunstancia_del_hecho == "Violencia Sociopolitica" ~ "Violencia sociopolítica",
#     circunstancia_del_hecho == "Desplazamiento forzado" ~ "Abandono o despojo forzado de tierra",
#     circunstancia_del_hecho %in% c("Retención ilegal","Secuestro","secuestro") ~ "Retención ilegal - secuestro",
#     TRUE ~ circunstancia_del_hecho
#   )
# )
```


-  Si fue un caso de suicidio, entonces la cirscunstancia del hecho queda como *Autolesión voluntaria*
```{r}
f_data %>% filter(razon_del_suicidio != "No aplica") %>% group_by(circunstancia_del_hecho) %>% summarise(n=n())
```

### Naturaleza de la violencia

En las publicaciones
[*(Ejemplo)*](https://www.medicinalegal.gov.co/documents/20143/696494/1+Homicidios+Masatugo+sep+7-21.pdf) y https://www.medicinalegal.gov.co/cifras-de-lesiones-de-causa-externa
relacionadas con homicidio de mujeres se agrupa las circunstancia del
hecho en 7 categorías:

-   Violencia intrafamiliar
-   Violencia interpersonal
-   Feminicidio
-   Violencia económica
-   Violencia sociopolítica
-   Violencia sexual
-   Otra

Se decide crear una nueva variable con esta clasificación, donde:

-   la circunstancia *Autolesión voluntaria* que está relacionada con el
    suicidio se deja igual.
-   *Masacre, Sicariato, Tortura* no están clasificadas en las
    publicaciones entonces se clasifican las tres últimas en *violencia
    sociopolítica*
-   *Acceso carnal violento,Presunta explotación sexual,Agresión o
    ataque sexual* se clasifica en *Violencia sexual*
-   *celos, Ejercicio de actividades ilícitas, combate, Machismo,
    Negligencia, Reclutamiento de niños, niñas y adolescentes,
    explosión, Presunta responsabilidad en la prestación de servicios de
    salud, Disturbios civiles* se clasifican en *Otra*
    
```{r}
summary(as.factor(f_data$circunstancia_del_hecho))
```


```{r}
f_data <- f_data %>% mutate(
  def_naturaleza = case_when(
    circunstancia_del_hecho == "Autolesión voluntaria" ~ "Autolesión voluntaria",
    circunstancia_del_hecho %in% c(
      "Violencia de pareja",
      "Violencia a niños, niñas y adolescentes",
      "Violencia entre otros familiares",
      "Violencia al adulto mayor"
    ) ~ "Violencia intrafamiliar",
    circunstancia_del_hecho %in% c(
      "Ajuste de cuentas",
      "Riña",
      "Venganza o ajuste de cuentas",
      "Celos",
      "Disturbios civiles",
      "Ejercicio de actividades ilícitas",
      "Intervención Legal",
      "Bala perdida",
      "Negligencia",
      "Sicariato",
      "Tortura"
    ) ~ "Violencia interpersonal",  
    circunstancia_del_hecho %in% c(
      "Feminicidio") ~ "Feminicidio",
    circunstancia_del_hecho %in% c(
      "Atraco callejero o intento de",
      "Hurto"
      ) ~ "Violencia económica",
    circunstancia_del_hecho %in% c(
      "Acción militar",
      "Acción grupos alzados al margen de la ley",
      "Enfrentamiento armado",
      "Agresión contra grupos marginales o descalificados",
      "Asesinato político",
      "Retención ilegal",
      "Retención ilegal - secuestro",
      "Secuestro",
      "Artefacto explosivo",
      "Acción bandas criminales",
      "Atentado terrorista",
      "Masacre",
      "Acto terrorista",
      "Violencia sociopolítica",
      "Machismo",
      "Combate",
      "Explosión",
      "Reclutamiento de niños, niñas y adolescentes"
    ) ~ "Violencia sociopolítica",
    circunstancia_del_hecho %in% c(
      "Acceso carnal violento","Presunta explotación sexual","Agresión o ataque sexual","Violencia sexual") ~ "Violencia sexual",
    circunstancia_del_hecho == "Sin información" ~ "Sin informacion",
    circunstancia_del_hecho %in% c("Otra", "Presunta responsabilidad en la prestación de servicios de salud") ~ "Otra",
    TRUE ~ NA_character_
  )
)  
```

```{r}
sort(summary(as.factor(f_data$def_naturaleza)))
```


Además, se construye una variable llamada **intrafamiliar_sub** para
indicar la sub-clasificación cuando en el caso se ejerció violencia
intrafamiliar. Los niveles serían: violencia de pareja, violencia contra
adulto mayor, Violencia contra niños, niñas y adolescentes, Violencia
entre otros familiares. Se asigna "No aplica" cuando sea un tipo de
violencia diferente a la intrafamiliar.

```{r}
f_data <- f_data %>% mutate(
  intrafamiliar_sub = case_when(
    circunstancia_del_hecho == "Violencia de pareja" ~ "Violencia de pareja",
    circunstancia_del_hecho == "Violencia a niños, niñas y adolescentes" ~ "Violencia contra niños, niñas y adolescentes",
    circunstancia_del_hecho == "Violencia entre otros familiares" ~ "Violencia entre otros familiares",
    circunstancia_del_hecho == "Violencia al adulto mayor" ~ "Violencia contra el adulto mayor",
     is.na(circunstancia_del_hecho) ~ NA_character_,
    TRUE ~ "No aplica"
  ))

sort(summary(as.factor(f_data$intrafamiliar_sub)))
```

### Valores faltantes

```{r}
# Buscar valores faltantes y celdas vacias ("")
na_empty <- data.frame(
  Column = names(f_data),
  total_na = sapply(f_data, function(col)
    sum(is.na(col))),
  total_empty = sapply(f_data, function(col)
    sum(col == "", na.rm = TRUE)),
  percent_na = sapply(f_data, function(col)
    round(sum(is.na(
      col
    )) / nrow(f_data) * 100, 2)),
  row.names = NULL
)

na_empty <- na_empty %>%
  filter(total_na > 0 | total_empty > 0) %>% arrange(desc(percent_na))

na_empty
```

Así, se obtiene una base de datos con **`r nrow(f_final_data)`
registros** y **`r ncol(f_final_data)` variables**, teniendo en cuenta
que tres de las variables fueron calculadas en el proceso (presunto agresor agrupado, def_naturaleza, intrafamiliar_sub).

### Registros duplicados

```{r}
# Buscar registros duplicados
f_data[duplicated(f_data) | duplicated(f_data, fromLast = TRUE), ]

```
No se eliminan registros duplicados dado que pueden corresponder a casos similares en distintas mujeres.

```{r}
colnames(f_data)
```

## Conversión a factor

```{r}
f_data <- f_data %>%
  mutate(across(
    .fns = as.factor                     
  ))
```

## Orden de las columnas

Se establece un nuevo orden en la base de datos para mayor facilidad en
el proceso de análisis.

```{r}
colnames(f_data)
```

```{r}
f_data <- f_data %>%
  select(
    pais_de_nacimiento_de_la_victima,
    grupo_de_edad_de_la_victima,
    grupo_mayor_menor_de_edad,
    ciclo_vital,
    estado_civil,
    escolaridad,
    pertenencia_grupal,
    ancestro_racial,
    ano_del_hecho,
    mes_del_hecho,
    dia_del_hecho,
    rango_de_hora_del_hecho_x_3_horas,
    codigo_dane_departamento,
    departamento_del_hecho_dane,
    codigo_dane_municipio,
    municipio_del_hecho_dane,
    zona_del_hecho,
    circunstancia_del_hecho,
    def_naturaleza,
    intrafamiliar_sub,
    mecanismo_causal,
    escenario_del_hecho,
    actividad_durante_el_hecho,
    manera_de_muerte,
    diagnostico_topografico_de_la_lesion,
    presunto_agresor,
    agresor_ag,
    razon_del_suicidio
  )
```

```{r}
f_data %>% explore()
```

## Base de datos depurada


```{r}
# Guardar base de datos
save_data(f_data, "INMLCF_fatales_debugged_2015_2024_v2", type = "interim", format = "csv")
```



## Resumen

1.  Se filtró la base por mujeres utilizando la variable
    **sexo** y no hubo necesidad de filtrar el lugar del hecho porque
    todos los casos sí sucedieron en Colombia. 

2.  **Variables que se re-codificaron:**

    -   Circunstancia del hecho

    -   Razón del suicidio

    -   Departamento, municipio, zona del hecho

    -   Mes, día, hora del hecho

    -   Lugar del hecho

    -   Escenario y actividad del hecho

    -   Mecanismo

    -   Variables relacionadas con la edad

    -   Escolaridad

    -   Presunto agresor

    -   Grupo poblacional

3.  **Variables que se agruparon en una nueva:**

    -   Circunstancia del hecho

    -   Presunto agresor
    

4.  **Variables que se eliminaron:** [*inventario
    variables*](https://docs.google.com/spreadsheets/d/181s69-iNbESmx_xTnrb7ti-7pC37L8-AUBCdxDb7eeQ/edit?usp=sharing)

5.  **Variables que no se modificaron:**

    -   Ancestro racial

    -   País de nacimiento

    -   Estado civil
