---
title: "Depuración información del Instituto Nacional de Medicina Legal y Ciencias Forenses."
date: "2024-11-13"
output:
  pdf_document:
    toc: true
    number_sections: false
knitr:
  opts_chunk:
    echo: false
editor_options:
  markdown:
    wrap: 72
---

\newpage

# Información de la bases de datos

Se cuenta con dos bases que registran casos de lesiones fatales
[(Ver)](https://www.datos.gov.co/Justicia-y-Derecho/Lesiones-fatales-de-causa-externa-Informaci-n-prel/2kpj-cktv/about_data)
y no fatales
[(Ver)](https://www.datos.gov.co/Justicia-y-Derecho/Lesiones-no-fatales-de-causa-externa-Informaci-n-p/79dd-d24f/about_data)
de causa externa entre 01/enero y 30/noviembre del 2024 atendidos por
Instituto Nacional de Medicina Legal y Ciencias Forenses.

Cada base de datos pertenece a un sistema de información diferente del
INMLCF. La base de lesiones NO fatales al Sistema de Información de
Clínica y Odontología Forense (SICLICO) y la base de lesiones fatales al
Sistema de Información Red de Desaparecidos y Cadáveres (SIRDEC).

-   **Última actualización:** 11 de febrero 2025.
-   **Información sobre las variables:** diccionario que aparece en el
    portal de datos abiertos.

El inventario de información institucional sobre violencia por razones
de sexo y género
[(Ver)](https://drive.google.com/drive/folders/1S2whOOYy8lprE9X7PNPouyaonWAtXaMO)
explica que el indicador de VBG del SIRDEC se basa en las necropsias
medicolegales por presunto **homicidio** y por **suicidio**. Mientras
que para el SICLICO según el tipo de valoración médico legal: **exámenes
por presunto delito sexual**, **violencia interpersonal** y **violencia
intrafamiliar**.

Se encontraron dos bases de datos correspondientes a **presuntos**
homicidios y suicidios (clasificación de lesiones fatales) y tres bases
de datos relacionadas con **presuntos** delitos sexuales, violencia
intrafamiliar y violencia interpersonal (clasificación de lesiones no
fatales).

-   **Homicidios:**
    [Enlace](https://www.datos.gov.co/Justicia-y-Derecho/Presuntos-Homicidios-Colombia-2015-a-2023-Cifras-d/vtub-3de2/about_data)
-   **Suicidios:**
    [Enlace](https://www.datos.gov.co/Justicia-y-Derecho/Presuntos-Suicidios-Colombia-2015-a-2023-Cifras-de/f75u-mirk/about_data)
-   **Delitos sexuales:**
    [Enlace](https://www.datos.gov.co/Justicia-y-Derecho/Ex-menes-m-dico-legales-por-presunto-delito-sexual/hyqu-diue/about_data)
-   **Violencia interpersonal:**
    [Enlace](https://www.datos.gov.co/Justicia-y-Derecho/Violencia-interpersonal-Colombia-a-os-2015-a-2023-/e3xi-4zq5/about_data)
-   **Violencia intrafamiliar:**
    [Enlace](https://www.datos.gov.co/Justicia-y-Derecho/Violencia-intrafamiliar-Colombia-a-os-2015-a-2023-/ers2-kerr/about_data)

Estas cinco bases tienen como fecha de actualización el 5 de diciembre
de 2024 y su diccionario aparece en su respectiva página del portal de
datos abiertos.

**Anotaciones importantes que hace el INMLCF:**

-   Se debe aclarar que estos casos son solo los atendidos por INMLCF y
    los agregados al sistema del instituto del sector salud. Es
    importante tenerlo en cuenta porque no todos los casos atendidos en
    el sector salud o por investigados por las autoridades judiciales
    son conocidos reportados a INMLCF.

-   Las cifras que aporta la entidad, se entregan a manera de
    presunción, por cuanto, únicamente mediante las investigaciones a
    cargo de las diligencias de cada caso, se puede establecer con
    certeza las circunstancias en las que ocurrieron los hechos. **Sin
    embargo, en la base de MEData también todos son sospechosos o
    probables**

# Lesiones fatales

## Lectura de las bases de datos

```{r, include=FALSE}
knitr::opts_chunk$set(echo=FALSE, message = FALSE, warning = FALSE)
source("../../utils/load_data.R")
library(here)
library(hms)
library(dplyr)
library(forcats)
library(lubridate)
library(stringr)
library(stringi)
library(janitor)
```

```{r}
# Bases de datos de lesiones fatales 2024
#f_data_24 <- load_data("INMLCF/fatales_INMLCF_2024.csv", type = "raw")

f_data_24 <- load_data("INMLCF/fatales_INMLCF_2024.csv", type = "raw")
```

**La base de datos de lesiones fatales del 2024** tiene
`r nrow(f_data_24)` registros y `r ncol(f_data_24)` columnas. Se filtran
los casos relacionados con el indicador VGB para este base: presunto
homicidio y suicidio.

```{r}
# Seleccionar solo casos fatales de homicidios y suicidios
f_data_24 <- f_data_24 %>% mutate(
  Manera.de.Muerte = case_when(
    Manera.de.Muerte == "1 Presuntos Homicidios" ~ "Presunto homicidio",
    Manera.de.Muerte == "2 Suicidios" ~ "Suicidio",
    Manera.de.Muerte == "3 Muertes por Eventos de Transporte" ~ "Muertes por Eventos de Transporte",
    Manera.de.Muerte == "4 Muertes Accidentales" ~ "Muertes Accidentales",
    TRUE ~ NA_character_
  )
)  

f_nrow <- nrow(f_data_24)
```

```{r}
f_data_24 <- f_data_24 %>% filter(Manera.de.Muerte %in% c("Suicidio","Presunto homicidio"))
```

Al filtrar, se queda con `r f_nrow - nrow(f_data_24)` registros que
ocurrieron en 2024. Como se mencionó anteriormente, los casos de 2015 y
2023 ya se encuentran separados:

```{r}
# Bases de datos de lesiones fatales 2015_2023
s_data <- load_data("INMLCF/suicidio_INMLCF_2015_2023.csv", type = "raw")
h_data <- load_data("INMLCF/homicidio_INMLCF_2015_2023.csv", type = "raw")
```

**La base de datos de suicidio 2015-2023** tiene `r nrow(s_data)`
registros y `r ncol(s_data)` columnas. Mientras que **la base de datos
de presuntos homicidios 2015-2023** tiene `r nrow(h_data)` registros y
`r ncol(h_data)` columnas.

```{r}
s_data <- s_data %>% mutate(Manera.de.Muerte = ifelse(Manera.de.Muerte == "Violenta - Suicidio", "Suicidio", Manera.de.Muerte))
h_data <- h_data %>% mutate(Manera.de.muerte = ifelse(Manera.de.muerte == "Violenta - Presunto Homicidio", "Presunto homicidio", Manera.de.muerte))
```

Las bases de datos de 2024 y 2015-2023 no comparten las siguientes
variables:

```{r}
# Adecuar nombres de las columnas
f_data_24 <- f_data_24%>% clean_names()
s_data <- s_data%>% clean_names()
h_data <- h_data%>% clean_names()

cols1 <- colnames(f_data_24)
cols2 <- colnames(s_data)
cols3 <- colnames(h_data)
unique_cols <- setdiff(
  union(cols1, union(cols2, cols3)),  
  intersect(intersect(cols1, cols2), cols3) 
)

unique_cols
```

Dado que todas se encuentran en la base de 2024, al unirlas quedarían
mínimo `r nrow(s_data) + nrow(h_data)` NA en cada una de estas
variables. Se decide entonces eliminarlas antes de unificar las bases.

```{r}
f_data_24 <- f_data_24 %>% select(-all_of(unique_cols))
```

```{r}
# Unir casos fatales
f_data <- bind_rows(f_data_24,s_data,h_data)
f_nrow <- nrow(f_data)
```

## Depuración de las bases de datos

La base unida queda con un total `r f_nrow` filas y `r ncol(f_data)`
variables:

```{r}
colnames(f_data)
```

La mayoría de variables cuenta con un nivel "Sin información" indicando
que no se conoce la respectiva información, por lo tanto, se cambia a NA

```{r, include=FALSE}
## Función para reemplazar los datos de "sin información" a NA

replace_missing_info <- function(df) {
  df[] <- lapply(df, function(col) {
    if (is.character(col) | is.factor(col)) {  # Apply only to text columns
      col[col %in% c("Sin información", "Sin Información")] <- NA_character_
    }
    return(col)
  })
  return(df)
}
# 
# f_data <- replace_missing_info(f_data)
```

### Selección de variables de interés

Se descartan las siguientes variables porque aplican en caso de que la
muerte haya sido de forma accidental o por eventos de tránsito

-   Condición de la víctima
-   Medio de Desplazamiento o Transporte
-   Servicio del Vehículo
-   Clase o Tipo de Accidente
-   Objeto de Colisión
-   Servicio del Objeto de Colisión

Además, se elimina *id* por no ser de relevancia

```{r}
f_data <- f_data %>% select(-c(condicion_de_la_victima,medio_de_desplazamiento_o_transporte,servicio_del_vehiculo,clase_o_tipo_de_accidente,objeto_de_colision,servicio_del_objeto_de_colision, id))
```

### Selección de casos según género

Dado que no se tiene **identidad de género** para todos los registros,
se filtra por **sexo** los casos en que la víctima sea mujer

```{r}
sort(summary(as.factor(f_data$sexo_de_la_victima)))
```

```{r}
f_data <- f_data %>% filter(sexo_de_la_victima == "Mujer")
```

Se obtiene una base de `r nrow(f_data)` filas. Se descartaron
`r f_nrow - nrow(f_data)`.

```{r}
f_nrow <- nrow(f_data)
f_data <- f_data %>% select(-sexo_de_la_victima)
```

### Selección de casos según causa

No todas las razones del suicidio se relacionan con VBG:

```{r}
sort(summary(as.factor(f_data$razon_del_suicidio)))
```

```{r}
f_data <- f_data %>% mutate(
  razon_del_suicidio = case_when(
    razon_del_suicidio == "Conflicto con pareja o ex pareja" ~ "Conflicto con pareja o ex-pareja",
    razon_del_suicidio == "Enfermedad física" ~ "Enfermedad física o mental",
    razon_del_suicidio == "Enfermedad mental" ~ "Enfermedad física o mental",
    razon_del_suicidio == "Escolares / educativas"~ "Escolares - educativas",
    TRUE ~ razon_del_suicidio
  )
)  
```

Recordar que la categoría *No aplica* corresponde a los casos de
presunto homicidio

```{r}
sort(summary(as.factor(f_data$manera_de_muerte)))
```

Por ende, se selecciona solo los casos en los que el suicidio fue por
*Maltrato físico - sexual - psicológico*, *Víctima de hostigamiento*,
*Ciberacoso*, *Bullying* y *No aplica*

```{r}
f_nrow <- nrow(f_data)

f_data <- f_data %>% filter(is.na(razon_del_suicidio) | razon_del_suicidio %in% c("Maltrato físico - sexual - psicológico", "No aplica","Víctima de hostigamiento","Ciberacoso","Bullying"))
```

Se obtiene una base de `r nrow(f_data)` filas. Se descartaron
`r f_nrow - nrow(f_data)`.

Con respecto a los homicidios. El INMLCF hace una publicación quinquenal
llamada Masatugó
[(Ver)](https://www.medicinalegal.gov.co/cifras-estadisticas/masatugo),
su introducción indica que es: "Publicación quinquenal sobre lesiones de
causa externa en mujeres, un aporte significativo, es que todas las
formas de violencia se explican en el marco de la relación que existe
entre el desequilibrio de poder entre los géneros, la discriminación, la
violación de los derechos humanos y las libertades fundamentales de las
mujeres adultas, niñas y adolescentes".

Por este motivo, se consideran todas las circunstancias como
relacionadas con VBG

```{r}
sort(summary(as.factor(f_data$circunstancia_del_hecho)), decreasing  = T)
```

Se unifican algunos niveles: *Ajuste de cuentas* a *Venganza o ajuste de
cuentas* y *Hurto* a *Atraco callejero o intento de*

```{r}
f_data <- f_data %>% mutate(
  circunstancia_del_hecho = case_when( 
    circunstancia_del_hecho == "Hurto" ~ "Atraco callejero o intento de",
    circunstancia_del_hecho == "Ajuste de cuentas" ~ "Venganza o ajuste de cuentas",
    circunstancia_del_hecho == "Violencia Económica" ~ "Violencia económica",
    circunstancia_del_hecho %in% c("Presunta esclavitud sexual o prostitución forzada","Presunta explotación sexual") ~ "Presunta explotación sexual y comercial",
    circunstancia_del_hecho == "Violencia Sociopolitica" ~ "Violencia sociopolítica",
    circunstancia_del_hecho == "Desplazamiento forzado" ~ "Abandono o despojo forzado de tierra",
    circunstancia_del_hecho %in% c("Retención ilegal","Secuestro","secuestro") ~ "Retención ilegal - secuestro",
    TRUE ~ circunstancia_del_hecho
  )
)
```

### Naturaleza de la violencia

En las publicaciones
[*(Ejemplo)*](https://www.medicinalegal.gov.co/documents/20143/696494/1+Homicidios+Masatugo+sep+7-21.pdf)
relacionadas con homicidio de mujeres se agrupa las circunstancia del
hecho en 7 categorías:

-   Violencia intrafamiliar
-   Violencia interpersonal
-   Feminicidio
-   Violencia económica
-   Violencia sociopolítica
-   Violencia sexual
-   Otra

Se decide crear una nueva variable para esta clasificación, donde:

-   la circunstancia *Autolesión voluntaria* que está relacionada con el
    suicidio se deja igual.
-   *Masacre, Sicariato, Tortura* no están clasificadas en las
    publicaciones entonces se clasifican las tres últimas en *violencia
    sociopolítica*
-   *Acceso carnal violento,Presunta explotación sexual,Agresión o
    ataque sexual* se clasifica en *Violencia sexual*
-   *celos, Ejercicio de actividades ilícitas, combate, Machismo,
    Negligencia, Reclutamiento de niños, niñas y adolescentes,
    explosión, Presunta responsabilidad en la prestación de servicios de
    salud, Disturbios civiles* se clasifican en *Otra*

```{r}
f_data <- f_data %>% mutate(
  def_naturaleza = case_when(
    circunstancia_del_hecho == "Autolesión voluntaria" ~ "Autolesión voluntaria",
    circunstancia_del_hecho %in% c(
      "Violencia de pareja",
      "Violencia a niños, niñas y adolescentes",
      "Violencia entre otros familiares",
      "Violencia al adulto mayor"
    ) ~ "Violencia intrafamiliar",
    circunstancia_del_hecho %in% c(
      "Ajuste de cuentas",
      "Riña",
      "Venganza o ajuste de cuentas",
      "Intervención Legal",
      "Bala perdida"
    ) ~ "Violencia interpersonal",
    circunstancia_del_hecho %in% c(
      "Feminicidio") ~ "Feminicidio",
    circunstancia_del_hecho %in% c(
      "Atraco callejero o intento de",
      "Hurto") ~ "Violencia económica",
    circunstancia_del_hecho %in% c(
      "Acción militar",
      "Acción grupos alzados al margen de la ley",
      "Enfrentamiento armado",
      "Agresión contra grupos marginales o descalificados",
      "Asesinato político",
      "Retención ilegal",
      "Retención ilegal - secuestro",
      "Secuestro",
      "Artefacto explosivo",
      "Acción bandas criminales",
      "Atentado terrorista",
      "Masacre",
      "Sicariato",
      "Tortura",
      "Acto terrorista",
      "Violencia sociopolítica"
    ) ~ "Violencia sociopolítica",
    circunstancia_del_hecho %in% c(
      "Acceso carnal violento","Presunta explotación sexual","Agresión o ataque sexual","Violencia sexual") ~ "Violencia sexual",
    !is.na(circunstancia_del_hecho) ~ "Otra",
    TRUE ~ NA_character_
  )
)  
```

```{r}
sort(summary(as.factor(f_data$def_naturaleza)))
```

Además, se construye una variable llamada **intrafamiliar_sub** para
indicar la sub-clasificación cuando en el caso se ejerció violencia
intrafamiliar. Los niveles serían: violencia de pareja, violencia contra
adulto mayor, Violencia contra niños, niñas y adolescentes, Violencia
entre otros familiares. Se asigna "No aplica" cuando sea un tipo de
violencia diferente a la intrafamiliar.

```{r}
f_data <- f_data %>% mutate(
  intrafamiliar_sub = case_when(
    circunstancia_del_hecho == "Violencia de pareja" ~ "Violencia de pareja",
    circunstancia_del_hecho == "Violencia a niños, niñas y adolescentes" ~ "Violencia contra niños, niñas y adolescentes",
    circunstancia_del_hecho == "Violencia entre otros familiares" ~ "Violencia entre otros familiares",
    circunstancia_del_hecho == "Violencia al adulto mayor" ~ "Violencia contra el adulto mayor",
     is.na(circunstancia_del_hecho) ~ NA_character_,
    TRUE ~ "No aplica"
  ))

sort(summary(as.factor(f_data$intrafamiliar_sub)))
```



Finalmente, la variable **circunstancia_del_hecho** sigue tomando
valores de categorías que ya están en **def_naturaleza** y
**intrafamiliar_sub**. Para estos casos se cambia el valor a NA en
**circunstancia_del_hecho** para evitar redundancias

```{r}
f_data <- f_data %>% mutate(
  circunstancia_del_hecho = ifelse(
    circunstancia_del_hecho %in% c(
      "Feminicidio",
      "Violencia al adulto mayor",
      "Violencia a niños, niñas y adolescentes",
      "Violencia de pareja",
      "Violencia entre otros familiares",
      "Violencia sociopolítica",
      "Violencia sexual"
    ),
    NA,
    circunstancia_del_hecho
  )
)
```




### Año del hecho

```{r}
sort(summary(as.factor(f_data$ano_del_hecho)), decreasing = T)
```

### Mes del hecho

```{r}
sort(summary(as.factor(f_data$mes_del_hecho)))
```

```{r}
f_data <- f_data %>% mutate(
  mes_del_hecho = str_to_title(mes_del_hecho)
)
```

Se unificaron los niveles con escritura diferente.

### Día del hecho

```{r}
sort(summary(as.factor(f_data$dia_del_hecho)))
```

```{r}
f_data <- f_data %>% mutate(
  dia_del_hecho = str_to_title(dia_del_hecho)
)
```

Se unificaron los niveles con escritura diferente.

### Rango de hora

```{r}
f_data <- f_data %>%
  mutate(rango_de_hora_del_hecho_x_3_horas = gsub("[()]", "", str_replace(rango_de_hora_del_hecho_x_3_horas, " a ", " - ")))
```

```{r}
sort(summary(as.factor(f_data$rango_de_hora_del_hecho_x_3_horas)))
```

Se unificaron los niveles con escritura diferente.

### Departamento del hecho

Se cuenta tanto con el código de DIVIPOLA como el nombre del
departamento. Se comienza verificando cuáles departamentos no
corresponden a departamentos de colombia con ayuda de la codificación
Divipola

```{r, message=FALSE, warning=FALSE}
DIVIPOLA <- load_data("DIVIPOLA.xlsx", type = "raw", col_types = c("numeric", "text", "numeric", 
        "text", "text"))
```

```{r}
f_data %>%
  filter(!codigo_dane_departamento %in% DIVIPOLA$codigo_dane_departamento) %>% select(codigo_dane_departamento,departamento_del_hecho_dane, localidad_del_hecho)
```

Se observa que el único valor que no está en la lista de códigos inicial
es **999**. Se asume que este valor corresponde a información faltante y
se cambia a NA

```{r}
f_data <- f_data %>% mutate(codigo_dane_departamento = ifelse(codigo_dane_departamento == 999,NA,codigo_dane_departamento))
```

```{r}
f_data %>%
  filter(!str_to_lower(departamento_del_hecho_dane) %in% str_to_lower(DIVIPOLA$nombre_departamento)) %>% select(codigo_dane_departamento,departamento_del_hecho_dane,localidad_del_hecho)
```

Se observa que no hay coincidencia solo en los casos con información
faltante. Estos mismos registros coinciden con los registros donde el
código es NA. Por ende, no hay manera de completar datos.

Luego, se verifica si hay casos donde haya discordancia entre el código
y el nombre del departamento

```{r}
f_data %>%
  left_join(DIVIPOLA %>% distinct(codigo_dane_departamento, .keep_all = TRUE), by = c("codigo_dane_departamento" = "codigo_dane_departamento")) %>%
  filter(str_to_lower(departamento_del_hecho_dane) != str_to_lower(nombre_departamento)) %>% select(codigo_dane_departamento,departamento_del_hecho_dane,localidad_del_hecho)
```

Finalmente, se decide quedarse tanto con el código como con el nombre
del departamento.

```{r}
sort(summary(as.factor(f_data$departamento_del_hecho_dane)))
```

### Municipio del hecho

Se cuenta tanto con el código de DIVIPOLA como el nombre del
municipio/ciudad/distrito. Se comienza verificando cuáles
municipio/ciudad/distrito no son de colombia con ayuda de la
codificación Divipola

```{r}
f_data %>%
  filter(!codigo_dane_municipio %in% DIVIPOLA$codigo_dane_municipio) %>% select(codigo_dane_municipio,municipio_del_hecho_dane, localidad_del_hecho)
```

Se observa que no hay coincidencia en los códigos solo en los casos con
valor *999*. Se cambia a NA

```{r}
f_data <- f_data %>% mutate(codigo_dane_municipio = ifelse(codigo_dane_municipio == 999,NA,codigo_dane_municipio))
```

**Nota:** estos mismos registros coinciden con los registros donde el
nombre del municipio es NA. Por ende, no hay manera de completar datos.

Con respecto al nombre se encontraron las siguientes discordancias pero
se comprobó que corresponden a diferencia en la escritura. Por lo tanto,
se re-nombran estos casos

```{r}
f_data %>%
  filter(!str_to_lower(municipio_del_hecho_dane) %in% str_to_lower(DIVIPOLA$nombre_municipio)) %>% select(codigo_dane_municipio,municipio_del_hecho_dane) %>% group_by(codigo_dane_municipio) %>%   summarise(municipios_diferentes = paste(unique(municipio_del_hecho_dane), collapse = ", "))
```

```{r}
f_data <- f_data %>% mutate(
  municipio_del_hecho_dane = case_when(
    municipio_del_hecho_dane =="Belén de Bajirá" ~ "Nuevo belén de Bajirá",
    municipio_del_hecho_dane == "Guapí" ~ "Guapi",
    municipio_del_hecho_dane == "Calarca" ~ "Calarcá",
    municipio_del_hecho_dane == "Aguachíca" ~ "Aguachica",
    municipio_del_hecho_dane == "Norosi" ~ "Norosí",
    municipio_del_hecho_dane == "Villa de San Diego de Ubate" ~ "Villa de San Diego de Ubaté",
    municipio_del_hecho_dane == "Don Matías" ~ "DonMatías",
    municipio_del_hecho_dane == "Guatape" ~ "Guatapé",
    municipio_del_hecho_dane == "Ancuyá" ~ "Ancuya",
    municipio_del_hecho_dane == "Cali" ~ "Santiago de Cali",
    municipio_del_hecho_dane == "San Andres de Tumaco" ~ "San Andrés de Tumaco",
    municipio_del_hecho_dane == "El Paujil" ~ "El Paujíl",
   municipio_del_hecho_dane == "Dos Quebradas" ~ "Dosquebradas",
   municipio_del_hecho_dane == "Entrerrios" ~ "Entrerríos",
   municipio_del_hecho_dane == "San Vicente" ~ "San Vicente Ferrer",
   municipio_del_hecho_dane == "Cartagena" ~ "Cartagena de indias",
   municipio_del_hecho_dane == "Mompós" ~ "Santa cruz de Mompox",
   municipio_del_hecho_dane == "Güicán" ~ "Güicán de la Sierra",
   municipio_del_hecho_dane == "Piendamó" ~ "Piendamó - Tunía",
   municipio_del_hecho_dane == "Sotara" ~ "Sotará - Paispamba",
   municipio_del_hecho_dane == "Purísima" ~ "Purísima de la Concepción",
   municipio_del_hecho_dane == "Caqueza" ~ "Cáqueza",
   municipio_del_hecho_dane == "San Luis de Cubarral" ~ "Cubarral",
   municipio_del_hecho_dane == "Itagui" ~ "Itagüí",
   municipio_del_hecho_dane == "La Uribe" ~ "Uribe",
   municipio_del_hecho_dane == "Cúcuta" ~ "San José de Cúcuta",
   municipio_del_hecho_dane == "Coloso" ~ "Colosó",
   municipio_del_hecho_dane == "Tolú Viejo" ~ "San José de toluviejo",
   municipio_del_hecho_dane == "Armero Guayabal" ~ "Armero",
   municipio_del_hecho_dane == "Abrego" ~ "Ábrego",
   TRUE ~ municipio_del_hecho_dane
  )
)
```

Luego, se verifica en cuántos registros no concuerdan el código y el
nombre del departamento

```{r}
f_data %>%
  left_join(
    DIVIPOLA %>% distinct(codigo_dane_municipio, .keep_all = TRUE),
    by = c("codigo_dane_municipio" = "codigo_dane_municipio")
  ) %>%
  filter(str_to_lower(municipio_del_hecho_dane) != str_to_lower(nombre_municipio)) %>%
  select(codigo_dane_municipio, municipio_del_hecho_dane) %>%
  group_by(codigo_dane_municipio) %>%   summarise(municipios_diferentes = paste(unique(municipio_del_hecho_dane), collapse = ", "))
```

Finalmente, se decide quedarse tanto con el código como con el nombre
del municipio

```{r}
sort(summary(as.factor(f_data$municipio_del_hecho_dane)))
```

### Localidad

```{r}
f_data <- f_data %>% mutate(
  localidad_del_hecho = case_when(
    localidad_del_hecho == "San Cristobal" ~ "San Cristóbal",
    localidad_del_hecho == "Fontibon"  ~ "Fontibón",
    localidad_del_hecho == "Los Martires"  ~ "Los Mártires",
    localidad_del_hecho == "Santafé"  ~ "Santa Fe",
    localidad_del_hecho == "Usaquen"  ~ "Usaquén",
    localidad_del_hecho == "Fontibon"  ~ "Fontibón",
    localidad_del_hecho == "Engativa"  ~ "Engativá",
    TRUE ~ localidad_del_hecho
  )
) 
```

Hace alusión a un lugar específico de una ciudad donde ocurrieron los
hechos. El diccionario indica que el término localidad se usa para los
distritos especiales como Bogotá y Cartagena y para las demás ciudades
se utiliza el término de comuna

```{r}
sort(summary(as.factor(f_data$localidad_del_hecho)))
```

Se observa que efectivamente esta variable registra solo localidades y
que para esta base solo está registrando localidades de Bogotá.

```{r}
aux_data <- f_data %>% filter(!is.na(localidad_del_hecho) & localidad_del_hecho != "No aplica") %>% select(departamento_del_hecho_dane,municipio_del_hecho_dane,localidad_del_hecho)

unique(aux_data$departamento_del_hecho_dane)
```

Para los demás distritos están tomando valor de "No aplica" o "NA"

```{r}
f_data %>% filter(municipio_del_hecho_dane %in% c("Barranquilla","Cartagena de indias","Medellín","Santiago de Cali","Riohacha")) %>% select(departamento_del_hecho_dane,municipio_del_hecho_dane,localidad_del_hecho) %>% slice_sample(n = 5)
```

Dado que más arriba se evidenció que en los registros donde el
departamento o municipio son NA también es NA o "No aplica" en
localidad, no puede completarse información, se decide eliminar esta
variable

```{r}
f_data <- f_data %>% select(-localidad_del_hecho)
```

### Zona del hecho

Clasificación del territorio que diferencia los espacios comprendidos
dentro del casco urbano de un municipio y los centros poblados (zona
urbana), de los que están fuera de él (zona rural).

```{r}
sort(summary(as.factor(f_data$zona_del_hecho)))
```

Se unificaron niveles que representan lo mismo.

```{r}
f_data <- f_data %>% mutate(
  zona_del_hecho = case_when(
    zona_del_hecho == "Centro poblado(corregimiento, inspección de policía y caserío)"  ~ "Centro poblado (corregimiento, inspección de policía y caserío)",
    TRUE ~ zona_del_hecho
  )
)
```

### Escenario del hecho

Hace referencia al escenario donde ocurrieron los hechos. Se unifican
niveles que representan lo mismo.

```{r}
f_data <- f_data %>% mutate(
  escenario_del_hecho = str_to_lower(escenario_del_hecho)
)

f_data <- f_data %>% mutate(
  escenario_del_hecho = case_when(
    escenario_del_hecho  == "vehículo de servicio particular" ~ "vehículo servicio particular",
    escenario_del_hecho  == "calle (autopista, avenida, dentro de la ciudad)" ~ "vía pública",
    escenario_del_hecho  == "piscina, jacuzzi (establecimientos turísticos)" ~ "piscina y jacuzzi (establecimientos turísticos, recreativos, deportivos)",
        escenario_del_hecho  == "medio de transporte masivo" ~ "transporte masivo",
    TRUE ~ escenario_del_hecho
  )
)
```

```{r}
unique(f_data$escenario_del_hecho)
```

### Actividad durante el hecho

```{r}
f_data <- f_data %>% mutate(
  actividad_durante_el_hecho = case_when(
        actividad_durante_el_hecho == "Actividades de tiempo libre" ~ "Actividad de tiempo libre",
    TRUE ~ actividad_durante_el_hecho
  )
)
```

```{r}
sort(summary(as.factor(f_data$actividad_durante_el_hecho)))
```

El diccionario indica que los registros con *No aplica* corresponden a
los casos de suicidio porque no se puede establecer exactamente la
actividad que estaba realizando la víctima al momento de la muerte. Sin
embargo, la cantidad no coincide con la cantidad de casos por suicidio
(`r sum(f_data$manera_de_muerte == "Suicidio")`)

```{r}
f_data %>% filter(manera_de_muerte == "Suicidio") %>% select(actividad_durante_el_hecho, manera_de_muerte) %>% group_by(actividad_durante_el_hecho) %>% summarise(cantidad = n())
```

Dado que hay casos de suicidio donde sí se registró la actividad que
estaba realizando la persona, se decide cambiar los casos "No aplica" a
NA

```{r}
f_data <- f_data %>% mutate(
  actividad_durante_el_hecho = case_when(
    manera_de_muerte == "Suicidio" & actividad_durante_el_hecho == "No aplica" ~ NA_character_,
    TRUE ~ actividad_durante_el_hecho
  )
)
```

```{r}
f_data %>% filter(manera_de_muerte == "Suicidio") %>% select(actividad_durante_el_hecho, manera_de_muerte) %>% group_by(actividad_durante_el_hecho) %>% summarise(cantidad = n())
```

### Mecanismo causal

Corresponde al elemento o mecanismo que causó la muerte

```{r}
f_data <- f_data %>% mutate(
  mecanismo_causal = case_when(
    mecanismo_causal == "Mecanismo o agente explosivo" ~ "Agentes y mecanismo explosivo",
    mecanismo_causal == "Agente o mecanismo explosivo" ~ "Agentes y mecanismo explosivo",
    mecanismo_causal == "Otros" ~ "Otro",
    mecanismo_causal == "Corto contundente" ~ "Cortocontundente",
    mecanismo_causal == "Corto punzante" ~ "Cortopunzante",
    mecanismo_causal == "Proyectil de Arma de Fuego" ~ "Proyectil de arma de fuego",
    mecanismo_causal == "Caústico" ~ "Cáustico",
    mecanismo_causal %in% c("Agente químico corrosivo","Agente químico irritante","Agente químico tóxico") ~ "Agente químico",
    TRUE ~ mecanismo_causal
  )
)
```

```{r}
sort(summary(as.factor(f_data$mecanismo_causal)))
```

### Parte agredida

Zona anatómica general establecida por la necropsia, donde se produjo la
lesión.

```{r}
f_data <- f_data %>% mutate(
  diagnostico_topografico_de_la_lesion = str_to_lower(diagnostico_topografico_de_la_lesion)
)

sort(summary(as.factor(f_data$diagnostico_topografico_de_la_lesion)))
```

### Presunto agresor

Caracterización de la persona que se presume, o se sabe, ha sido el
causante de la muerte. Aplica solo para homicidios.

```{r}
reemplazos <- c(
  "^Ex esposo ?\\(a\\)$" = "Ex-esposo(a)",
  "^Ex compañero ?\\(a\\) permanente$" = "Ex-compañero(a) permanente",
  "^Compañero ?\\(a\\) permanente$" = "Compañero(a) permanente",
  "^Esposo ?\\(a\\)$" = "Esposo(a)",
  "^Novio ?\\(a\\)$" = "Novio(a)",
  "^Ex novio ?\\(a\\)$" = "Ex-novio(a)",
  "^Ex Novio ?\\(a\\)$" = "Ex-novio(a)",  
  "^Ex amante$" = "Ex-amante",
  "^Ex Amante$" = "Ex-amante", 
  "^Amigo ?\\(a\\)$" = "Amigo(a)",
  "^Hijo ?\\(a\\)$" = "Hijo(a)",
  "^Hermano ?\\(a\\)$" = "Hermano(a)",
  "^Suegro ?\\(a\\)$" = "Suegro(a)",
  "^Cuñado ?\\(a\\)$" = "Cuñado(a)",
  "^Primo ?\\(a\\)$" = "Primo(a)",
  "^Empleado ?\\(a\\)$" = "Empleado(a)",
  "^Tío ?\\(a\\)$" = "Tío(a)",
    "(?i)^ejercito$" = "Fuerzas militares",
  "^Encargado del cuidado$" = "Encargado del cuidado",
  "^Conocido sin ningun trato$" = "Conocido sin ningún trato",
  "^Compañero ?\\(a\\) de trabajo$" = "Compañero(a) de trabajo"
)

f_data <- f_data %>% 
  mutate(presunto_agresor = str_replace_all(presunto_agresor, reemplazos))
```

```{r}
sort(summary(as.factor(f_data$presunto_agresor)))
```

**Nota:** Los casos de "No aplica" corresponden a los casos de suicidio

### Presunto agresor agrupado

El boletín Masatugó sobre homicidios hace una clasificación que se puede
considerar para disminuir niveles de la variable *presunto_agresor*
[(Ver)](https://www.medicinalegal.gov.co/documents/20143/696494/1+Homicidios+Masatugo+sep+7-21.pdf).
Por lo tanto, se decide hacer una agrupación de esta variable basados en
esta clasificación y en la clasificación presente en las [*fichas de
notificación*](https://www.hosdenar.gov.co/dependencias/iamii/wp-content/uploads/2019/01/VIOLENCIA_875_2018.pdf).
Esto dado que con la primera clasificación se puede ocultar niveles
relevantes como: compañero(a) de trabajo y vecino.

**Nota:** Los casos de "No aplica" corresponden a los casos de suicidio

```{r}
f_data <- f_data %>% mutate(
  agresor_ag = case_when(
    presunto_agresor %in% c("Amante","Novio(a)","Suegro(a)","Compañero(a) permanente", "Esposo(a)") ~ "Pareja",
    presunto_agresor %in% c("Ex-esposo(a)","Ex-compañero(a) permanente","Ex-amante","Ex-novio(a)") ~ "Ex-pareja",
    presunto_agresor %in% c("Madrastra","Padre","Hijo(a)","Tío(a)","Primo(a)", "Cuñado(a)", "Hermano(a)","Padrastro","Madre", "Otros familiares civiles o consanguíneos") ~ "Familiar",
    presunto_agresor %in% c("Cliente", "Arrendatario") ~ "Conocido",
    presunto_agresor %in% c("Servicios de inteligencia","Policía","Fuerzas militares") ~ "Miembros de las fuerzas armadas, de policía, policía judicial y servicios de inteligencia",
    presunto_agresor %in% c("Otras guerrillas","ELN","Paramilitares","FARC","Fuerzas irregulares") ~ "Miembro de grupos alzados al margen de la ley",
    presunto_agresor %in% c("Empleado(a)") ~ "Compañero(a) de trabajo",
    presunto_agresor %in% c("Narcotraficantes","Pandillas") ~ "Miembro de un grupo de la delincuencia organizada",
    presunto_agresor %in% c("Barra(s) futbolera(s)") ~ "Otro",
    TRUE ~ presunto_agresor
  )
)
```

```{r}
sort(summary(as.factor(f_data$agresor_ag)))
```

### Clasificación de la edad

Se clasifica a la víctima como menor edad (\< 18 años) y mayor de edad
(\> 18 años)

```{r}
f_data <- f_data %>% mutate(
  grupo_mayor_menor_de_edad = case_when(
    grupo_mayor_menor_de_edad == "a) Menores de Edad (<18 años)" ~ "Menor de edad",
    grupo_mayor_menor_de_edad == "b) Mayores de Edad (>18 años)" ~ "Mayor de edad",
    TRUE ~ grupo_mayor_menor_de_edad
  )
)
```

```{r}
sort(summary(as.factor(f_data$grupo_mayor_menor_de_edad)))
```

### Edad agrupada

Corresponde al tiempo vivido desde su nacimiento hasta el fallecimiento.
Se crea de acuerdo a la fecha de nacimiento indicada en el documento de
identidad y en caso de los cuerpos no identificados se estima la edad.

```{r}
sort(summary(as.factor(f_data$grupo_de_edad_de_la_victima)))
```

### Edad judicial

Se agrupa la edad en rangos que son de interés judicial

```{r}
sort(summary(as.factor(f_data$edad_judicial)))
```

La diferencia entre los rangos de las variables **edad judicial** y
**grupo de edad** varía muy poco, por lo tanto, se utiliza **grupo de
edad** dado que los rangos están mejor formados.

```{r}
f_data <- f_data %>% select(-edad_judicial)
```

```{r}
f_data <- f_data %>%
  mutate(grupo_de_edad_de_la_victima = ifelse(
    grepl("\\(\\d+\\s*(a|y)\\s*\\d+|más\\)", grupo_de_edad_de_la_victima),
    gsub("[()]", "", gsub("\\s*a\\s*", "-", gsub("\\s*y\\s*más", "-más", grupo_de_edad_de_la_victima))),
    grupo_de_edad_de_la_victima
  ))
```

### Ciclo vital

Corresponde a la etapa de desarrollo vital en que se encontraba la
víctima, al momento del fallecimiento.

-   Primera infancia: 0-5 años
-   Infancia: 6-11 años
-   Adolescencia: 12-17 años
-   Juventud: 18-28 años
-   Adultez: 29-59 años
-   Adulto mayor: 60 o más años

```{r}
f_data <- f_data %>%
  mutate(ciclo_vital = gsub("\\(.*?\\) ", "", ciclo_vital))


sort(summary(as.factor(f_data$ciclo_vital)))
```

### País de nacimiento

```{r}
sort(summary(as.factor(f_data$pais_de_nacimiento_de_la_victima)))
```

### Grupo poblacional

```{r}
sort(summary(as.factor(f_data$pertenencia_grupal)))
```

Se unifican los niveles *Sector social LGBT (OSIGD)* y *Sector social
LGBTI (OSIGD)*. Además, se cambia escritura de algunos otros.

```{r}
f_data <- f_data %>% mutate(
  pertenencia_grupal = case_when(
    pertenencia_grupal == "Sector social LGBT (OSIGD)" ~ "Sector social LGBTI (OSIGD)",
    pertenencia_grupal %in% c("Maestro / Educador","Maestro / educador","Maestro/Educador") ~ "Maestro-Educador",
    pertenencia_grupal == "Ex convictos (as)" ~ "Ex-convictos(as)",
    pertenencia_grupal == "Campesinos (as) y/o trabajadores (as) del campo" ~ "Campesinos(as) y/o trabajadores(as) del campo",
    pertenencia_grupal == "Defensores de los Derechos Humanos" ~"Defensores de derechos humanos",
    pertenencia_grupal == "Persona privada de la libertad" ~ "Persona bajo custodia",
    TRUE ~ pertenencia_grupal
  )
)
```

### Ancestro racial

```{r}
f_data <- f_data %>% mutate(
  ancestro_racial = case_when(
    ancestro_racial == "Negro" ~ "Negro/Afrodescendiente",
    TRUE ~ ancestro_racial
  )
)
```

```{r}
sort(summary(as.factor(f_data$ancestro_racial)))
```

### Escolaridad

Se unifican niveles iguales.

```{r}
f_data <- f_data %>% mutate(
  escolaridad = case_when(
    escolaridad == "Especialización, Maestría o equivalente" ~ "Especialización, maestría o equivalente",
    TRUE ~ escolaridad
  )
)
```

```{r}
sort(summary(as.factor(f_data$escolaridad)))
```

### Estado civil

```{r}
sort(summary(as.factor(f_data$estado_civil)))
```

### Eliminación de registros no asociados a VBG

Se eliminan los registros donde la naturaleza del hecho es NAN u "Otra" (esto para poder tener más claridad de que sí sea un caso de VBG).

```{r}
f_data <- f_data %>%
  filter(!is.na(def_naturaleza) & (!def_naturaleza == "Otra") )
```

```{r}
sort(summary(as.factor(f_data$def_naturaleza)))
```

También, en caso de que la natuleza del hecho sea "Autolesión Voluntaria" (correspondiente a suicidio), se eliminan los registros donde Razón del Suicidio es NAN.

```{r}
f_data %>%
  filter(def_naturaleza=="Autolesión voluntaria") %>% group_by(razon_del_suicidio) %>% summarise(n = n())
```
```{r}
f_data <- f_data %>%
  filter(!(def_naturaleza == "Autolesión voluntaria" & is.na(razon_del_suicidio)))
```

```{r}
f_data %>%
  filter(def_naturaleza=="Autolesión voluntaria") %>% group_by(razon_del_suicidio) %>% summarise(n = n())
```
También, se procede a eliminar el nivel "Violencia Interpersonal" de la variable **def_naturaleza**, esto debido a que las circunstancias del hecho asociadas a este tipo de violencia tampoco son VBG.

```{r}
f_data %>% filter(def_naturaleza=="Violencia interpersonal") %>% group_by(circunstancia_del_hecho) %>% summarise(n = n())
```
```{r}
f_data <- f_data %>% filter(def_naturaleza!="Violencia interpersonal")
```


### Valores faltantes

```{r}
# Buscar valores faltantes y celdas vacias ("")
na_empty <- data.frame(
  Column = names(f_data),
  total_na = sapply(f_data, function(col)
    sum(is.na(col))),
  total_empty = sapply(f_data, function(col)
    sum(col == "", na.rm = TRUE)),
  percent_na = sapply(f_data, function(col)
    round(sum(is.na(
      col
    )) / nrow(f_data) * 100, 2)),
  row.names = NULL
)

na_empty <- na_empty %>%
  filter(total_na > 0 | total_empty > 0) %>% arrange(desc(percent_na))

na_empty
```

Se podría pensar en que algunos valores faltantes en determinas columnas
se pueden relacionar con los datos de otras columnas para intentar
disminuir la cantidad de NA, pero en esta base no es posible porque la
información faltante se comparte entre columnas relacionadas

Ahora, algunas variables tienen más del 50% de los registros con celdas
vacías, las cuales son:

```{r}
# Filtrar nombre de las variables con el 50% de celdas vacías
NA_columns <- na_empty %>% 
  filter(percent_na > 50) %>% 
  pull(Column)

NA_columns
```

```{r}
# Base de datos para unificar
fatales_uni <- f_data
```

```{r}
f_final_data <- f_data %>%
  select(-all_of(c(NA_columns)))
```

Así, se obtiene una base de datos con **`r nrow(f_final_data)`
registros** y **`r ncol(f_final_data)` variables**, teniendo en cuenta
que tres de las variables fueron calculadas en el proceso

### Registros duplicados

```{r}
# Buscar registros duplicados
f_final_data %>%
  filter(duplicated(.)) %>%
  nrow()
```

```{r}
f_final_data <- f_final_data %>%
    distinct()
```

Finalmente, al eliminar los registros duplicados se obtiene una base de
datos depurada con **`r nrow(f_final_data)` registros.** y las
siguientes variables:

```{r}
colnames(f_final_data)
```

```{r}
aux_nrow <- f_final_data %>%
  filter(if_all(everything(), ~ !is.na(.))) %>% 
  nrow()

```

**Importante:** Si se seleccionan las filas con registros totalmente
completos se tiene una base de datos con **`r aux_nrow` filas**.

## Conversión a factor

```{r}
f_final_data <- f_final_data %>%
  mutate(across(
    .fns = as.factor                     
  ))
```

## Orden de las columnas

Se establece un nuevo orden en la base de datos para mayor facilidad en
el proceso de análisis.

```{r}
f_final_data <- f_final_data %>%
  select(
    pais_de_nacimiento_de_la_victima,
    grupo_de_edad_de_la_victima,
    grupo_mayor_menor_de_edad,
    ciclo_vital,
    estado_civil,
    escolaridad,
    pertenencia_grupal,
    ancestro_racial,
    ano_del_hecho,
    mes_del_hecho,
    dia_del_hecho,
    codigo_dane_departamento,
    departamento_del_hecho_dane,
    codigo_dane_municipio,
    municipio_del_hecho_dane,
    zona_del_hecho,
    def_naturaleza,
    intrafamiliar_sub,
    mecanismo_causal,
    escenario_del_hecho,
    actividad_durante_el_hecho,
    manera_de_muerte,
    diagnostico_topografico_de_la_lesion,
    presunto_agresor,
    agresor_ag,
    razon_del_suicidio
  )
```





## Base de datos depurada


```{r}
# Guardar base de datos
# save_data(f_final_data, "INMLCF_fatales_debugged_2015_2024", type = "interim", format = "csv")
```

## Resumen

1.  Se filtró la base por mujeres utilizando la variable
    **sexo** y no hubo necesidad de filtrar el lugar del hecho porque
    todos los casos sí sucedieron en Colombia. Sin embargo, se filtró
    los casos de suicidio donde la razón sea por maltrato físico -
    sexual - psicológico, víctima de hostigamiento, ciberacoso y
    bullying

2.  **Variables que se re-codificaron:**

    -   Circunstancia del hecho

    -   Razón del suicidio

    -   Departamento, municipio, zona del hecho

    -   Mes, día, hora del hecho

    -   Lugar del hecho

    -   Escenario y actividad del hecho

    -   Mecanismo

    -   Variables relacionadas con la edad

    -   Escolaridad

    -   Presunto agresor

    -   Grupo poblacional

3.  **Variables que se agruparon en una nueva:**

    -   Circunstancia del hecho

    -   Presunto agresor
    
    -   Año

4.  **Variables que se eliminaron:** [*inventario
    variables*](https://docs.google.com/spreadsheets/d/181s69-iNbESmx_xTnrb7ti-7pC37L8-AUBCdxDb7eeQ/edit?usp=sharing)

5.  **Variables que no se modificaron:**

    -   Ancestro racial

    -   País de nacimiento

    -   Estado civil

6.  La base de datos después de los filtros, tratar las variables,
    quitar columnas con 50% o más de valores faltantes y duplicados,
    quedó compuesta por **`r nrow(f_final_data)` filas.** Las columnas
    se especifican en [*inventario
    variables*](https://docs.google.com/spreadsheets/d/181s69-iNbESmx_xTnrb7ti-7pC37L8-AUBCdxDb7eeQ/edit?usp=sharing).
    En esta base están registros con algunos NA correspondientes a las
    columnas con valores faltantes menos del 50%.

7.  Quitando los registros mencionados en el item anterior, la base
    final quedaría con las mismas columnas pero **`r aux_nrow` registros
    completos.**
    
8. Se eliminaron los registros en donde la naturaleza del hecho no estaban asociados a Violencia de Género: 
  - Donde la naturaleza del hecho era NA.
  - Si era Autolesión Voluntaria y la razón del suicidio era NA
  - En el caso que fuera Violencia Interpersonal(debido a que las circunstancias del hecho no se consideran VBG.)

# Lesiones no fatales

## Lectura de las bases de datos

```{r}
# Bases de datos de lesiones no fatales 2024
n_f_data_24 <- load_data("INMLCF/no_fatales_INMLCF_2024.csv", type = "raw")

# Bases de datos de lesiones no fatales 2015 - 2023
se_data <- load_data("INMLCF/sexual_INMLCF_2015_2023.csv", type = "raw")
interp_data <- load_data("INMLCF/interpersonal_INMLCF_2015_2023.csv", type = "raw")
intraf_data <- load_data("INMLCF/intrafamiliar_INMLCF_2015_2023.csv", type = "raw")
```

Las bases de datos relacionadas con lesiones no fatales están compuestas
así:

-   **Lesiones por presunto delito sexual** tiene `r nrow(se_data)`
    registros y `r ncol(se_data)` columnas.

-   **Lesiones por violencia interpersonal** tiene `r nrow(interp_data)`
    registros y `r ncol(interp_data)` columnas.

-   **Lesiones por violencia intrafamiliar** tiene `r nrow(intraf_data)`
    registros y `r ncol(intraf_data)` columnas.

Con respecto a la base del 2024, en ella se encuentran registros que no
están relacionados con el indicador VGB. El indicador se compone por los
casos de presunto delito sexual, violencia interpersonal e familiar. Por
ende, se seleccionan los casos que corresponden a las últimas tres
categorías:

```{r}
unique(n_f_data_24$Contexto.de.Violencia)
aux_nf_nrow <- nrow(n_f_data_24)
```

```{r}
n_f_data_24 <- n_f_data_24 %>% filter(!(
  Contexto.de.Violencia %in% c(
    "7 Lesiones por Eventos de Transporte",
    "8 Lesiones Accidentales"
  ))
)
```

Obteniendo una base con `r nrow(n_f_data_24)` registros y
`r ncol(n_f_data_24)` columnas. Se descartaron
`r aux_nf_nrow - nrow(n_f_data_24)` registros.

```{r}
n_f_data_24 <- n_f_data_24 %>% clean_names()
se_data <- se_data%>% clean_names()
interp_data <- interp_data%>% clean_names()
intraf_data <- intraf_data%>% clean_names()
```

Las bases de datos de 2024 y 2015-2023 no comparten las siguientes
variables:

```{r}
cols1 <- colnames(n_f_data_24)
cols2 <- colnames(se_data)
cols3 <- colnames(interp_data)
cols4 <- colnames(intraf_data)
unique_cols <- setdiff(
  union(cols1, union(cols2, union(cols3, cols4))),  
  intersect(intersect(intersect(cols1, cols2), cols3), cols4) 
)

unique_cols
```

Dado que todas se encuentran en la base de 2024, al unirlas quedarían
mínimo `r nrow(se_data) + nrow(interp_data) + nrow(intraf_data)` NA en
cada una de estas variables. Se decide entonces eliminarlas antes de
unificar las bases.

```{r}
n_f_data_24 <- n_f_data_24 %>% select(-all_of(unique_cols))
```

```{r}
# Unir casos no fatales
n_f_data <- bind_rows(n_f_data_24,se_data,interp_data,intraf_data)
n_f_nrow <- nrow(n_f_data)
colnames(n_f_data)
```

## Depuración de las bases de datos

La base unida queda con un total `r n_f_nrow` filas y `r ncol(n_f_data)`
variables:

```{r}
colnames(n_f_data)
```

La mayoría de variables cuenta con un nivel "Sin información" indicando
que no se conoce la respectiva información, por lo tanto, se cambia a NA

```{r, include=FALSE}
## Función para reemplazar los datos de "sin información" a NA

# replace_missing_info <- function(df) {
#   df[] <- lapply(df, function(col) {
#     if (is.character(col) | is.factor(col)) {  # Apply only to text columns
#       col[col %in% c("Sin información", "Sin Información")] <- NA_character_
#     }
#     return(col)
#   })
#   return(df)
# }
# 
# n_f_data <- replace_missing_info(n_f_data)
```

### Selección de variables de interés

Se descartan las siguientes variables porque aplican en caso de que la
muerte haya sido de forma accidental o por eventos de tránsito

-   Condición de la víctima
-   Medio de Desplazamiento o Transporte
-   Servicio del Vehículo
-   Clase o Tipo de Accidente
-   Objeto de Colisión
-   Servicio del Objeto de Colisión

Además, se elimina *id* por no ser de relevancia

```{r}
n_f_data <- n_f_data %>% select(-c(condicion_de_la_victima,medio_de_desplazamiento_o_transporte,servicio_del_vehiculo,clase_o_tipo_de_accidente,objeto_de_colision,servicio_del_objeto_de_colision, id))
```

### Selección de casos según género

Dado que no se tiene **identidad de género** para todos los registros,
se filtra por **sexo** los casos en que la víctima sea mujer

```{r}
sort(summary(as.factor(n_f_data$sexo_de_la_victima)))
```

```{r}
n_f_data <- n_f_data %>% filter(sexo_de_la_victima == "Mujer")
```

Se obtiene una base de `r nrow(n_f_data)` filas. Se descartaron
`r n_f_nrow - nrow(n_f_data)`.

```{r}
n_f_nrow <- nrow(n_f_data)
n_f_data <- n_f_data %>% select(-sexo_de_la_victima)
```

### Naturaleza de la violencia

De acuerdo al inventario de información institucional sobre violencia
por razones de sexo y género
[(Ver)](https://drive.google.com/drive/folders/1S2whOOYy8lprE9X7PNPouyaonWAtXaMO)
cuando la lesión no fatal se dio por violencia intrafamiliar, el caso se
puede sub-clasificar en violencia contra NNA, de pareja, contra adulto
mayor o entre otros familiares.

Como se vio anteriormente, esta agrupación se encuentra combinada con la
principal (violencia intrafamiliar, interpersonal y presunto delito
sexual) en la variable **contexto_de_violencia**.

```{r}
sort(summary(as.factor(n_f_data$contexto_de_violencia)))
```

Pensando en separar esa sub-agrupación y en contar con una variable que
describa la naturaleza de la violencia pero que además se puede unir con
la base de datos de fatales, se propone lo siguiente:

-   construir una variable llamada **intrafamiliar_sub** con niveles:
    violencia de pareja, violencia contra adulto mayor, Violencia contra
    niños, niñas y adolescentes, Violencia entre otros familiares y No
    aplica cuando sea un tipo de violencia diferente a la intrafamiliar.

-   Modificar la variable **contexto_de_violencia** para que quede solo
    con: violencia intrafamiliar, violencia interpersonal y presunto
    delito sexual. Los dos primeros niveles también se encuentran en la
    variable **def_naturaleza** y permitirían una unión coherente entre
    las bases.

**Nota:** en la variable **def_naturaleza** de la base de fatales está
el nivel violencia sexual que se podría cambiar a "presunto delito
sexual" para que coincida con el nivel que tendrá la variable
**contexto_de_violencia**, pero no se hace para no incurrir en una
afirmación errónea.

```{r}
n_f_data <- n_f_data %>% mutate(
  intrafamiliar_sub = case_when(
    contexto_de_violencia %in% c(
      "5 Lesiones no Fatales contra el Adulto Mayor por Violencia Intrafamiliar",
      "Violencia Contra el Adulto Mayor (VIF)"
    ) ~ "Violencia contra el adulto mayor",
    contexto_de_violencia %in% c(
      "6 Lesiones no Fatales por Violencia de Pareja",
      "Violencia de Pareja"
    ) ~ "Violencia de pareja",
    contexto_de_violencia %in% c(
      "3 Lesiones no Fatales contra Niños, Niñas y Adolescentes por Violencia Intrafamiliar",
      "Violencia Contra Niños, Niñas y Adolescentes (VIF)"
    ) ~ "Violencia contra niños, niñas y adolescentes",
    contexto_de_violencia %in% c(
      "4 Lesiones no Fatales por Violencia entre otros Familiares",
      "Violencia Entre Otros Familiares (VIF)"
    ) ~ "Violencia entre otros familiares",
    is.na(contexto_de_violencia) ~ NA_character_,
     TRUE ~ "No aplica"
  )
)
```

```{r}
sort(summary(as.factor(n_f_data$intrafamiliar_sub)))
```

```{r}
n_f_data <- n_f_data %>% mutate(
  contexto_de_violencia = case_when(
    contexto_de_violencia %in% c(
      "5 Lesiones no Fatales contra el Adulto Mayor por Violencia Intrafamiliar",
      "4 Lesiones no Fatales por Violencia entre otros Familiares",
      "3 Lesiones no Fatales contra Niños, Niñas y Adolescentes por Violencia Intrafamiliar",
      "Violencia Entre Otros Familiares (VIF)",
      "Violencia Contra el Adulto Mayor (VIF)",
      "Violencia Contra Niños, Niñas y Adolescentes (VIF)",
      "Violencia de Pareja",
      "6 Lesiones no Fatales por Violencia de Pareja"
    ) ~ "Violencia intrafamiliar",
    
    contexto_de_violencia %in% c(
      "1 Lesiones no Fatales por Violencia Interpersonal",
      "Violencia Interpersonal"
    ) ~ "Violencia interpersonal",
    
    contexto_de_violencia %in% c(
      "2 Exámenes Medicolegales por Presunto Delito Sexual",
      "Presunto Delito Sexual"
    ) ~ "Presunto delito sexual",
    
    TRUE ~ NA_character_  # Se usa NA_character_ en lugar de NA
  )
)
```

```{r}
sort(summary(as.factor(n_f_data$contexto_de_violencia)))
```

### Circunstancia del hecho

De acuerdo al diccionario representa la relación entre la víctima y la
situación del entorno en el momento de los hechos.

```{r}
n_f_data <- n_f_data %>% mutate(
  circunstancia_del_hecho = case_when(
    circunstancia_del_hecho == "Embriaguez (Alcohólica y no alcohólica)" ~ "Embriaguez (alcohólica y no alcohólica)",
        circunstancia_del_hecho == "Acto sexual violento con persona protegida" ~ "Acceso carnal violento/acto sexual violento con persona protegida",
        circunstancia_del_hecho == "Hurto" ~ "Atraco callejero o intento de",
    circunstancia_del_hecho == "Ajuste de cuentas" ~ "Venganza o ajuste de cuentas",
    circunstancia_del_hecho == "Violencia Económica" ~ "Violencia económica",
    circunstancia_del_hecho %in% c("Presunta esclavitud sexual o prostitución forzada","Presunta explotación sexual") ~ "Presunta explotación sexual y comercial",
    circunstancia_del_hecho == "Violencia Sociopolitica" ~ "Violencia sociopolítica",
    circunstancia_del_hecho == "Desplazamiento forzado" ~ "Abandono o despojo forzado de tierra",
    circunstancia_del_hecho %in% c("Retención ilegal","Secuestro","secuestro") ~ "Retención ilegal - secuestro",
    TRUE ~ circunstancia_del_hecho
  )
)
```

```{r}
unique(n_f_data$circunstancia_del_hecho)
```

```{r}
aux_data <- n_f_data %>% filter(contexto_de_violencia == "Violencia intrafamiliar") 
```

El diccionario indica que esta variable no aplica para los casos de
violencia intrafamiliar pero como se ve en el resultado anterior, tiene
niveles relacionados a este tipo de violencia. Exactamente, el
`r round((nrow(aux_data)*100)/nrow(n_f_data),2)` % de los casos de
violencia intrafamiliar toman un valor en esta variable

```{r}
aux_data %>% group_by(circunstancia_del_hecho) %>% summarise(cantidad = n())
```

Teniendo en cuenta esto y que la variable **circunstancia del hecho**
está tomando como valor niveles que ya se especifican en
**contexto_de_violencia** y **intrafamiliar_sub**, se decide hacer los
siguientes cambios en **circunstancia del hecho**:

-   Los niveles Violencia intrafamiliar,Violencia a niños, niñas y
    adolescentes,Violencia entre otros familiares,Violencia de pareja y
    Violencia al adulto mayor se cambian a NA

-   Violencia económica a económica

-   Violencia sociopolítica a sociopolítica


```{r}
n_f_data <- n_f_data %>% mutate(
  circunstancia_del_hecho = case_when(
    circunstancia_del_hecho %in% c("Violencia intrafamiliar","Violencia a niños, niñas y adolescentes","Violencia entre otros familiares","Violencia de pareja","Violencia al adulto mayor") ~  NA_character_,
    circunstancia_del_hecho %in% c("Violencia económica","Económicas") ~ "Económica",
    circunstancia_del_hecho == "Violencia sociopolítica" ~ "Sociopolítica",
    TRUE ~ circunstancia_del_hecho
  )
)
```

### Año del hecho

```{r}
table(n_f_data$ano_del_hecho) # Las cifras concuerdan con los datos mostrados en https://www.medicinalegal.gov.co/cifras-de-lesiones-de-causa-externa
```

### Mes del hecho

```{r}
sort(summary(as.factor(n_f_data$mes_del_hecho)))
```

```{r}
n_f_data <- n_f_data %>% mutate(
  mes_del_hecho = str_to_title(mes_del_hecho)
)
```

Se unificaron los niveles con escritura diferente.

### Día del hecho

```{r}
sort(summary(as.factor(n_f_data$dia_del_hecho)))
```

```{r}
n_f_data <- n_f_data %>% mutate(
  dia_del_hecho = str_to_title(dia_del_hecho)
)
```

Se unificaron los niveles con escritura diferente.

### Rango de hora

```{r}
n_f_data <- n_f_data %>%
  mutate(rango_de_hora_del_hecho_x_3_horas = str_replace(rango_de_hora_del_hecho_x_3_horas, " a ", " - "))

```

```{r}
sort(summary(as.factor(n_f_data$rango_de_hora_del_hecho_x_3_horas)))
```



Se unificaron los niveles con escritura diferente.

### Departamento del hecho

Se cuenta tanto con el código de DIVIPOLA como el nombre del
departamento. Se comienza verificando cuáles departamentos no
corresponden a departamentos de colombia con ayuda de la codificación
Divipola

```{r, message=FALSE, warning=FALSE}
DIVIPOLA <- load_data("DIVIPOLA.xlsx", type = "raw", col_types = c("numeric", "text", "numeric", 
        "text", "text"))
```

```{r}
aux_data <- n_f_data %>%
  filter(!codigo_dane_departamento %in% DIVIPOLA$codigo_dane_departamento) %>% select(codigo_dane_departamento,departamento_del_hecho_dane, localidad_del_hecho)
```

Son en total `r nrow(aux_data)` registros en los cuales el código no se
encuentra en la codificación oficial. Sin embargo, todos los casos son
*999* entonces se asume que es falta de información. Ejemplo:

```{r}
aux_data %>% slice_sample(n=5)
```

Se cambia el valor de estos casos a NA

```{r}
n_f_data <- n_f_data %>% mutate(codigo_dane_departamento = ifelse(codigo_dane_departamento == 999,NA,codigo_dane_departamento))
```

```{r}
aux_data <- n_f_data %>%
  filter(!str_to_lower(departamento_del_hecho_dane) %in% str_to_lower(DIVIPOLA$nombre_departamento)) %>% select(codigo_dane_departamento,departamento_del_hecho_dane,localidad_del_hecho)
```

Luego,se encuentran registros en los cuales el nombre
no está en la codificación oficial. Los nombres son:

```{r}
unique(aux_data$departamento_del_hecho_dane)
```

Se renombran estos niveles a como aparece en Divipola

```{r}
n_f_data <- n_f_data %>%
  mutate(departamento_del_hecho_dane = case_when(
    str_to_lower(departamento_del_hecho_dane) == "quindio" ~ "Quindío",
    str_to_lower(departamento_del_hecho_dane) == "san andrés y providencia" ~ "Archipiélago de San Andrés, Providencia y Santa Catalina",
    TRUE ~ departamento_del_hecho_dane
  ))
```

Luego, se verifica si hay casos donde haya discordancia entre el código
y el nombre del departamento

```{r}
n_f_data %>%
  left_join(DIVIPOLA %>% distinct(codigo_dane_departamento, .keep_all = TRUE), by = c("codigo_dane_departamento" = "codigo_dane_departamento")) %>%
  filter(str_to_lower(departamento_del_hecho_dane) != str_to_lower(nombre_departamento)) %>% select(codigo_dane_departamento,departamento_del_hecho_dane,localidad_del_hecho)
```

Finalmente, se decide quedarse tanto con el código como con el nombre
del departamento.

```{r}
sort(summary(as.factor(n_f_data$departamento_del_hecho_dane)))
```

### Municipio del hecho

Se cuenta tanto con el código de DIVIPOLA como el nombre del
municipio/ciudad/distrito. Se comienza verificando cuáles
municipio/ciudad/distrito no son de colombia con ayuda de la
codificación Divipola

```{r}
aux_data <- n_f_data %>%
  filter(!codigo_dane_municipio %in% DIVIPOLA$codigo_dane_municipio) %>% select(codigo_dane_municipio,municipio_del_hecho_dane, localidad_del_hecho)
```

Son en total `r nrow(aux_data)` registros en los cuales el código no se
encuentra en la codificación oficial. Los códigos son:

```{r}
aux_data %>% group_by(codigo_dane_municipio) %>% summarise(cantidad = n())
```

El código **27086** no aparece en la base de datos por recientes cambios
administrativos y de distribución territorial. Este código hace
referencia a Belén de Bajirá en el Chocó. Mientras que el valor **999**
se asume información faltante entonces se cambia a NA

```{r}
n_f_data <- n_f_data %>% mutate(codigo_dane_municipio = ifelse(codigo_dane_municipio == 999,NA,codigo_dane_municipio))
```

Con respecto al nombre se encontraron las siguientes discordancias pero
se comprobó que corresponden a diferencia en la escritura. Por lo tanto,
se re-nombran estos casos

```{r}
n_f_data %>%
  filter(!str_to_lower(municipio_del_hecho_dane) %in% str_to_lower(DIVIPOLA$nombre_municipio)) %>% select(codigo_dane_municipio,municipio_del_hecho_dane) %>% group_by(codigo_dane_municipio) %>%   summarise(municipios_diferentes = paste(unique(municipio_del_hecho_dane), collapse = ", "))
```

```{r}
n_f_data <- n_f_data %>% mutate(
  municipio_del_hecho_dane = case_when(
    municipio_del_hecho_dane =="Cuaspúd" ~ "Cuaspud Carlosama",
    municipio_del_hecho_dane =="Barranco Minas" ~ "Barrancominas",
    municipio_del_hecho_dane =="Belén de Bajirá" ~ "Nuevo belén de Bajirá",
    municipio_del_hecho_dane == "Guapí" ~ "Guapi",
    municipio_del_hecho_dane == "Ancuyá" ~ "Ancuya",
    municipio_del_hecho_dane == "Cali" ~ "Santiago de Cali",
   municipio_del_hecho_dane == "Mompós" ~ "Santa cruz de Mompox",
   municipio_del_hecho_dane == "Güicán" ~ "Güicán de la Sierra",
   municipio_del_hecho_dane == "Piendamó" ~ "Piendamó - Tunía",
   municipio_del_hecho_dane == "Sotara" ~ "Sotará - Paispamba",
   municipio_del_hecho_dane == "San Luis de Cubarral" ~ "Cubarral",
   municipio_del_hecho_dane == "Cúcuta" ~ "San José de Cúcuta",
   municipio_del_hecho_dane == "Coloso" ~ "Colosó",
   municipio_del_hecho_dane == "Tolú Viejo" ~ "San José de toluviejo",
   municipio_del_hecho_dane == "Armero Guayabal" ~ "Armero",
   TRUE ~ municipio_del_hecho_dane
  )
)
```

Luego, se verifica en cuántos registros no concuerdan el código y el
nombre del departamento

```{r}
n_f_data %>%
  left_join(
    DIVIPOLA %>% distinct(codigo_dane_municipio, .keep_all = TRUE),
    by = c("codigo_dane_municipio" = "codigo_dane_municipio")
  ) %>%
  filter(str_to_lower(municipio_del_hecho_dane) != str_to_lower(nombre_municipio)) %>%
  select(codigo_dane_municipio, municipio_del_hecho_dane) %>%
  group_by(codigo_dane_municipio) %>%   summarise(municipios_diferentes = paste(unique(municipio_del_hecho_dane), collapse = ", "))
```

Finalmente, se decide quedarse tanto con el código como con el nombre
del municipio

```{r}
sort(summary(as.factor(n_f_data$municipio_del_hecho_dane)))
```

### Localidad

```{r}
n_f_data <- n_f_data %>% mutate(
  localidad_del_hecho = case_when(
    localidad_del_hecho == "San Cristobal" ~ "San Cristóbal",
    localidad_del_hecho == "Fontibon"  ~ "Fontibón",
    localidad_del_hecho == "Los Martires"  ~ "Los Mártires",
    localidad_del_hecho == "Santafé"  ~ "Santa Fe",
    localidad_del_hecho == "Usaquen"  ~ "Usaquén",
    localidad_del_hecho == "Fontibon"  ~ "Fontibón",
    localidad_del_hecho == "Engativa"  ~ "Engativá",
    TRUE ~ localidad_del_hecho
  )
) 
```

Hace alusión a un lugar específico de una ciudad donde ocurrieron los
hechos. El diccionario indica que el término localidad se usa para los
distritos especiales como Bogotá y Cartagena y para las demás ciudades
se utiliza el término de comuna

```{r}
sort(summary(as.factor(n_f_data$localidad_del_hecho)))
```

Se observa que efectivamente esta variable registra solo localidades y
que para esta base solo está registrando localidades de Bogotá.

```{r}
aux_data <- n_f_data %>% filter(!is.na(localidad_del_hecho) & localidad_del_hecho != "No aplica") %>% select(departamento_del_hecho_dane,municipio_del_hecho_dane,localidad_del_hecho)

unique(aux_data$departamento_del_hecho_dane)
```

Para los demás distritos están tomando valor de "No aplica" o "NA"

```{r}
n_f_data %>% filter(municipio_del_hecho_dane %in% c("Barranquilla","Cartagena de indias","Medellín","Santiago de Cali","Riohacha")) %>% select(departamento_del_hecho_dane,municipio_del_hecho_dane,localidad_del_hecho) %>% slice_sample(n = 5)
```

**Nota:** Dado lo anterior, es viable eliminar esta variable. Sin
embargo, se dejará para verificar si ayuda a completar información
faltante en municipio y departamento del hecho. Sino se elimina.

### Zona del hecho

Clasificación del territorio que diferencia los espacios comprendidos
dentro del casco urbano de un municipio y los centros poblados (zona
urbana), de los que están fuera de él (zona rural).

```{r}
sort(summary(as.factor(n_f_data$zona_del_hecho)))
```

Se unificaron niveles que representan lo mismo.

```{r}
n_f_data <- n_f_data %>% mutate(
  zona_del_hecho = case_when(
    zona_del_hecho == "Centro poblado(corregimiento, inspección de policía y caserío)"  ~ "Centro poblado (corregimiento, inspección de policía y caserío)",
    TRUE ~ zona_del_hecho
  )
)
```

### Escenario del hecho

Hace referencia al escenario donde ocurrieron los hechos. Se unifican
niveles que representan lo mismo.

```{r}
n_f_data <- n_f_data %>% mutate(
  escenario_del_hecho = str_to_lower(escenario_del_hecho)
)

n_f_data <- n_f_data %>% mutate(
  escenario_del_hecho = case_when(
    escenario_del_hecho  == "vehículo de servicio particular" ~ "vehículo servicio particular",
    escenario_del_hecho  == "calle (autopista, avenida, dentro de la ciudad)" ~ "vía pública",
    escenario_del_hecho  == "piscina, jacuzzi (establecimientos turísticos)" ~ "piscina y jacuzzi (establecimientos turísticos, recreativos, deportivos)",
        escenario_del_hecho  == "medio de transporte masivo" ~ "transporte masivo",
    TRUE ~ escenario_del_hecho
  )
)
```

```{r}
unique(n_f_data$escenario_del_hecho)
```

### Actividad durante el hecho

Se unificaron algunos niveles que representan lo mismo

```{r}
n_f_data <- n_f_data %>% mutate(
  actividad_durante_el_hecho = case_when(
    actividad_durante_el_hecho == "Actividades relacionadas con el aprendizaje" ~ "Actividades relacionadas con el estudio y el aprendizaje",
    actividad_durante_el_hecho %in% c("Actividades relacionadas con manifestaciones públicas (marchas, protestas, etc.)","Actividades relacionadas con manifestaciones públicas (Marchas, protestas, etc)") ~ "Actividades relacionadas con manifestaciones públicas (marchas, protestas, etc)",
    actividad_durante_el_hecho == "Quehacer habitualmente no remunerado" ~ "Actividades de trabajo doméstico no pagado para el uso del propio hogar",
        actividad_durante_el_hecho == "Actividades de tiempo libre" ~ "Actividad de tiempo libre",
    TRUE ~ actividad_durante_el_hecho
  )
)
```

```{r}
unique(n_f_data$actividad_durante_el_hecho)
```

### Mecanismo causal

Corresponde a la clasificación de los tipos de mecanismos
fisiopatológicos que conllevaron a la lesión de la persona

```{r}
unique(n_f_data$mecanismo_causal)
```

```{r}
n_f_data <- n_f_data %>% mutate(
  mecanismo_causal = case_when(
    mecanismo_causal == "Mecanismo o agente explosivo" ~ "Agentes y mecanismo explosivo",
    mecanismo_causal == "Agente o mecanismo explosivo" ~ "Agentes y mecanismo explosivo",
    mecanismo_causal == "Otros" ~ "Otro",
    mecanismo_causal == "Corto contundente" ~ "Cortocontundente",
    mecanismo_causal == "Corto punzante" ~ "Cortopunzante",
    mecanismo_causal == "Proyectil de Arma de Fuego" ~ "Proyectil de arma de fuego",
    mecanismo_causal == "Caústico" ~ "Cáustico",
    mecanismo_causal %in% c("Agente químico corrosivo","Agente químico irritante","Agente químico tóxico") ~ "Agente químico",
    TRUE ~ mecanismo_causal
  )
)
```

```{r}
aux_data <- n_f_data %>% filter(contexto_de_violencia == "Presunto delito sexual") %>% select(contexto_de_violencia,mecanismo_causal)
```

El diccionario indica que esta variable no aplica para los casos de
presunto delito sexual. Se encontró que el
`r round((nrow(aux_data)*100)/nrow(n_f_data),2)` % de los casos de
presunto abuso sexual toman un valor en esta variable

```{r}
aux_data %>% group_by(mecanismo_causal) %>% summarise(cantidad = n())
```

Por lo tanto, al no coincidir la cantidad de "No aplica" con la cantidad
de casos de presunto delito sexual, se asume que los casos "No aplica"
corresponden a casos donde la víctima no sufrió un trauma o lesión
externa durante el episodio de presunto delito sexual

```{r}
sort(summary(as.factor(n_f_data$mecanismo_causal)))
```

### Parte agredida

Zona anatómica general establecida por la valoración médico legal, donde
se produjo la lesión.

```{r}
n_f_data <- n_f_data %>% mutate(
  diagnostico_topografico_de_la_lesion = str_to_lower(diagnostico_topografico_de_la_lesion)
)

sort(summary(as.factor(n_f_data$diagnostico_topografico_de_la_lesion)))
```

```{r}
aux_data <- n_f_data %>% filter(contexto_de_violencia == "Presunto delito sexual") %>% select(contexto_de_violencia,diagnostico_topografico_de_la_lesion)
```

El diccionario indica que esta variable no aplica para los casos de
presunto delito sexual. Se encontró que el
`r round((nrow(aux_data)*100)/nrow(n_f_data),2)` % de los casos de
presunto abuso sexual toman un valor en esta variable

```{r}
aux_data %>% group_by(diagnostico_topografico_de_la_lesion) %>% summarise(cantidad = n())
```

Por lo tanto, al no coincidir la cantidad de "No aplica" con la cantidad
de casos de presunto delito sexual, se asume que los casos "No aplica"
corresponden a casos donde la víctima no sufrió un trauma o lesión
externa durante el episodio de presunto delito sexual

### Días de incapacidad

Es el parámetro forense en Colombia basado en el tiempo en días que toma
la reparación de las lesiones, en el marco de un proceso judicial por
lesiones no fatales

```{r}
n_f_data <- n_f_data %>% mutate(
  dias_de_incapacidad_medicolegal = case_when(
    dias_de_incapacidad_medicolegal == "00Sin incapacidad médico legal" ~ "Sin días de incapacidad",
    TRUE ~ dias_de_incapacidad_medicolegal
  )
)
```

```{r}
unique(n_f_data$dias_de_incapacidad_medicolegal)
```

```{r}
aux_data <- n_f_data %>% filter(contexto_de_violencia == "Presunto delito sexual") %>% select(contexto_de_violencia,dias_de_incapacidad_medicolegal)
```

El diccionario indica que esta variable no aplica para los casos de
presunto delito sexual. Exactamente, el
`r round((nrow(aux_data)*100)/nrow(n_f_data),2)`% de los casos de de
presunto delito sexual toman un valor en esta variable

```{r}
aux_data %>% group_by(dias_de_incapacidad_medicolegal) %>% summarise(cantidad = n())
```

### Presunto agresor

Caracterización de la persona que se presume, o se sabe, ha sido el
causante de la lesión.

```{r}
reemplazos <- c(
  "(?i)^ex esposo ?\\(a\\)$" = "Ex-esposo(a)",
  "(?i)^ex compañero ?\\(a\\) permanente$" = "Ex-compañero(a) permanente",
  "(?i)^compañero ?\\(a\\) permanente$" = "Compañero(a) permanente",
  "(?i)^esposo ?\\(a\\)$" = "Esposo(a)",
  "(?i)^novio ?\\(a\\)$" = "Novio(a)",
  "(?i)^ex novio ?\\(a\\)$" = "Ex-novio(a)",  
  "(?i)^ex amante$" = "Ex-amante",
  "(?i)^amigo ?\\(a\\)$" = "Amigo(a)",
  "(?i)^hijo ?\\(a\\)$" = "Hijo(a)",
  "(?i)^hermano ?\\(a\\)$" = "Hermano(a)",
  "(?i)^suegro ?\\(a\\)$" = "Suegro(a)",
  "(?i)^cuñado ?\\(a\\)$" = "Cuñado(a)",
  "(?i)^primo ?\\(a\\)$" = "Primo(a)",
  "(?i)^empleado ?\\(a\\)$" = "Empleado(a)",
  "(?i)^tío ?\\(a\\)$" = "Tío(a)",
  "(?i)^conocido sin ningun trato$" = "Conocido sin ningún trato",
  "(?i)^compañero ?\\(a\\) de trabajo$" = "Compañero(a) de trabajo",
  "(?i)^abuelo ?\\(a\\)$" = "Abuelo(a)",
  "(?i)^profesor ?\\(a\\)$" = "Profesor(a)",
  "(?i)^ex compañero ?\\(a\\) sentimental$" = "Ex-compañero(a) sentimental",
  "(?i)^compañero ?\\(a\\) de estudio$" = "Compañero(a) de estudio",
  "(?i)^ejercito$" = "Fuerzas Militares",
  "(?i)^sobrino ?\\(a\\)$" = "Sobrino(a)",
  "(?i)^compañero ?\\(a\\) de celda$" = "Compañero(a) de celda",
  "(?i)^compañero de celda$" = "Compañero(a) de celda",
  "(?i)^nieto ?\\(a\\)$" = "Nieto(a)",
  "(?i)^barra\\(s\\) futbolera\\(s\\)$" = "Barra(s) futbolera(s)",
  "(?i)^barras futboleras$" = "Barra(s) futbolera(s)",
  "(?i)^eln$" = "ELN",
  "(?i)^farc$" = "FARC",
  "(?i)^epl$" = "EPL",
  "(?i)^cti$" = "CTI",
  "(?i)^miembro del inpec$" = "Miembro del INPEC",
  "(?i)^hermanastro ?\\(a\\)$" = "Hermanastro(a)",
  "(?i)^hijastro ?\\(a\\)$" = "Hijastro(a)"
)

n_f_data <- n_f_data %>% 
  mutate(
    presunto_agresor = str_replace_all(str_to_lower(presunto_agresor), reemplazos),  
    presunto_agresor = str_replace(presunto_agresor, "^(.)", ~str_to_upper(.x))  
  )

unique(n_f_data$presunto_agresor)
```

### Presunto agresor agrupado

Como se hizo en la base de datos de lesiones fatales, se agrupa el
presunto agresor de acuerdo a las agrupaciones que se hacen en los
boletines del INMLCF y en las [*fichas de
notificación*](https://www.hosdenar.gov.co/dependencias/iamii/wp-content/uploads/2019/01/VIOLENCIA_875_2018.pdf).

```{r}
n_f_data <- n_f_data %>% mutate(
  agresor_ag = case_when(
    presunto_agresor %in% c("Amante","Novio(a)","Suegro(a)","Compañero(a) permanente", "Esposo(a)","Pareja o expareja") ~ "Pareja",
    presunto_agresor %in% c("Ex-esposo(a)","Ex-compañero(a) permanente","Ex-amante","Ex-novio(a)","Ex-compañero(a) sentimental") ~ "Ex-pareja",
    presunto_agresor %in% c("Madrastra","Padre","Hijo(a)","Tío(a)","Primo(a)","Abuelo(a)", "Cuñado(a)","Hermanastro(a)","Hijastro(a)", "Hermano(a)","Padrastro","Madre", "Otros familiares civiles o consanguíneos","Sobrino(a)","Suegro(a)","Nuera","Yerno","Nieto(a)") ~ "Familiar",
    presunto_agresor %in% c("Cliente", "Arrendatario","Otros conocidos") ~ "Conocido",
    presunto_agresor %in% c("Servicios de inteligencia","Policía","Fuerzas militares","Armada","CTI","Personal de custodia","Miembro del INPEC","Policía judicial") ~ "Miembros de las fuerzas armadas, de policía, policía judicial y servicios de inteligencia",
    presunto_agresor %in% c("Otras guerrillas","ELN","Paramilitares","FARC","Fuerzas irregulares","EPL") ~ "Miembro de grupos alzados al margen de la ley",
    presunto_agresor %in% c("Empleado(a)") ~ "Compañero(a) de trabajo",
    presunto_agresor %in% c("Narcotraficantes","Pandillas","Bandas criminales") ~ "Miembro de un grupo de la delincuencia organizada",
    presunto_agresor %in% c("Barra(s) futbolera(s)","Curandero","Cabezas rapadas","Metaleros","Hoppers","Punks") ~ "Otro",
    presunto_agresor %in% c("Encargado del niño, niña o adolescente","Encargado de la persona mayor") ~ "Encargado del cuidado",
    TRUE ~ presunto_agresor
  )
)
```

```{r}
sort(summary(as.factor(n_f_data$agresor_ag)))
```

### Sexo del agresor

```{r}
n_f_data <- n_f_data %>% mutate(
  sexo_del_presunto_agresor = case_when(
    sexo_del_presunto_agresor == "HOMBRE" ~ "Hombre",
    sexo_del_presunto_agresor == "Mujer" ~ "MUJER",
    sexo_del_presunto_agresor == "Transgenero" ~ "Transgénero",
    TRUE ~ sexo_del_presunto_agresor
  )
)
```

```{r}
sort(summary(as.factor((n_f_data$sexo_del_presunto_agresor))))
```

### Clasificación de la edad

Se clasifica a la víctima como menor edad (\< 18 años) y mayor de edad
(\> 18 años)

```{r}
n_f_data <- n_f_data %>% mutate(
  grupo_mayor_menor_de_edad = case_when(
    grupo_mayor_menor_de_edad == "a) Menores de Edad (<18 años)" ~ "Menor de edad",
    grupo_mayor_menor_de_edad == "b) Mayores de Edad (>18 años)" ~ "Mayor de edad",
    TRUE ~ grupo_mayor_menor_de_edad
  )
)
```

```{r}
sort(summary(as.factor(n_f_data$grupo_mayor_menor_de_edad)))
```

### Edad agrupada

Niveles de desagregación de la edad que presentaba la víctima al momento
de la valoración médico legal.

```{r}
sort(summary(as.factor(n_f_data$grupo_de_edad_de_la_victima)))
```

### Edad judicial

Se agrupa la edad en rangos que son de interés judicial

```{r}
sort(summary(as.factor(n_f_data$edad_judicial)))
```

La diferencia entre los rangos de las variables **edad judicial** y
**grupo de edad** varía muy poco, por lo tanto, se utiliza **grupo de
edad** dado que los rangos están mejor formados.

```{r}
n_f_data <- n_f_data %>% select(-edad_judicial)
```

```{r}
n_f_data <- n_f_data %>%
  mutate(grupo_de_edad_de_la_victima = ifelse(
    grepl("\\(\\d+\\s*(a|y)\\s*\\d+|más\\)", grupo_de_edad_de_la_victima),
    gsub("[()]", "", gsub("\\s*a\\s*", "-", gsub("\\s*y\\s*más", "-más", grupo_de_edad_de_la_victima))),
    grupo_de_edad_de_la_victima
  ))

```

### Ciclo vital

Corresponde a la etapa de desarrollo vital en que se encontraba la
víctima, al momento del fallecimiento.

-   Primera infancia: 0-5 años
-   Infancia: 6-11 años
-   Adolescencia: 12-17 años
-   Juventud: 18-28 años
-   Adultez: 29-59 años
-   Adulto mayor: 60 o más años

```{r}
n_f_data <- n_f_data %>%
  mutate(ciclo_vital = gsub("\\(.*?\\) ", "", ciclo_vital))


sort(summary(as.factor(n_f_data$ciclo_vital)))
```

### País de nacimiento

```{r}
summary(as.factor(n_f_data$pais_de_nacimiento_de_la_victima))
```

### Grupo poblacional

Se cambia escritura de algunos niveles.

```{r}
n_f_data <- n_f_data %>% mutate(
  pertenencia_grupal = case_when(
    pertenencia_grupal == "Persona recluída en establecimientos de rehabilitación y pabellones psiquiátricos" ~  "Persona recluida en establecimiento de rehabilitación y pabellones psiquiátricos",
    pertenencia_grupal == "Persona mayores en hogares de cuidado" ~ "Persona mayor en hogares de cuidado",
    pertenencia_grupal == "Sector social LGBT (OSIGD)" ~ "Sector social LGBTI (OSIGD)",
    pertenencia_grupal %in% c("Maestro / Educador", "Maestro / educador", "Maestro/Educador") ~ "Maestro-Educador",
    pertenencia_grupal == "Ex convictos (as)" ~ "Ex-convictos(as)",
    pertenencia_grupal == "Campesinos (as) y/o trabajadores (as) del campo" ~ "Campesinos(as) y/o trabajadores(as) del campo",
        pertenencia_grupal == "Persona que ejercen actividades de periodismo" ~ "Persona que ejerce actividades de periodismo",
            pertenencia_grupal == "Personas que ejercen actividades gremiales o sindicales" ~ "Persona que ejerce actividades gremiales o sindicales",
                pertenencia_grupal == "Otra" ~ "Otro",
     pertenencia_grupal == "Persona privada de la libertad" ~ "Persona bajo custodia",
    TRUE ~ pertenencia_grupal
  )
)
```

```{r}
unique(n_f_data$pertenencia_grupal)
```

### Ancestro racial

Se refiere a la identificación de las personas como integrantes de
alguno de los cuatro grupos étnicos reconocidos en Colombia

```{r}
n_f_data <- n_f_data %>% mutate(
  pertenencia_etnica = case_when(
    pertenencia_etnica == "Sin Pertenencia Étnica" ~ "Sin pertenencia étnica",
    pertenencia_etnica == "Rom (Gitano)" ~ "ROM (Gitano)",
    TRUE ~ pertenencia_etnica
  )
)
```

```{r}
unique(n_f_data$pertenencia_etnica)
```

### Tipo de discapacidad

```{r}
sort(summary(as.factor((n_f_data$tipo_de_discapacidad))))
```

### Escolaridad

Se unifican niveles iguales.

```{r}
n_f_data <- n_f_data %>% mutate(
  escolaridad = case_when(
    escolaridad == "Especialización, Maestría o equivalente" ~ "Especialización, maestría o equivalente",
    TRUE ~ escolaridad
  )
)
```

```{r}
sort(summary(as.factor(n_f_data$escolaridad)))
```

### Estado civil

```{r}
n_f_data <- n_f_data %>%
  mutate(estado_civil = case_when(
    estado_civil %in% c("Soltero(a)", "Soltero (a)") ~ "Soltero(a)",
    estado_civil %in% c("Viudo(a)", "Viudo (a)") ~ "Viudo(a)",
    estado_civil %in% c("Separado(a), divorciado(a)", "Separado (a), Divorciado (a)","Separado (a), divorciado (a)") ~ "Separado(a), divorciado(a)",
    estado_civil %in% c("Casado(a)", "Casado (a)") ~ "Casado(a)",
    TRUE ~ estado_civil 
  ))
```

```{r}
sort(summary(as.factor(n_f_data$estado_civil)))
```
### Eliminación de registros no asociados a VBG

Siguiendo el mismo criterio aplicado a la base de fatales, se eliminan los registros en los que el contexto de violencia es Violencia Interpersonal, ya que las circunstancias del hecho no están relacionadas con VBG, excepto en los casos de Machismo, Violencia Económica y Violencia Sociopolítica.

```{r}
n_f_data %>%
  filter(contexto_de_violencia=="Violencia interpersonal") %>% select(circunstancia_del_hecho) %>% unique()
```
De este modo, se desagregan los registros de Violencia Interpersonal, y la variable de contexto de violencia adoptará los valores de Violencia Económica y Violencia Sociopolítica (en los casos que aplique según circunstacia del hecho), y se eliminará el nivel de Violencia Interpersonal. En el caso de Machismo, se mantiene dentro de Violencia Interpersonal, pero finalmente se elimina, ya que esta categoría quedaría con muy pocos registros.

```{r}
sort(summary(as.factor(n_f_data$contexto_de_violencia)))
```


```{r}
# n_f_data <- n_f_data %>%
#   mutate(contexto_de_violencia = case_when(
#     circunstancia_del_hecho == "Económica" ~ "Violencia económica",
#     circunstancia_del_hecho == "Sociopolítica" ~ "Violencia sociopolítica",
#     TRUE ~ contexto_de_violencia  # Mantiene los valores originales para los demás casos
#   ))
```

```{r}
# sort(summary(as.factor(n_f_data$contexto_de_violencia)))
```
```{r}
n_f_data %>% filter(circunstancia_del_hecho %in% c("Económica","Sociopolítica", "Machismo")) %>% group_by(contexto_de_violencia) %>% summarise(n=n())
```

```{r}
n_f_data <- n_f_data %>%
  filter(contexto_de_violencia !="Violencia interpersonal")
```

### Valores faltantes

```{r}
# Buscar valores faltantes y celdas vacias ("")
na_empty <- data.frame(
  Column = names(n_f_data),
  total_na = sapply(n_f_data, function(col)
    sum(is.na(col))),
  total_empty = sapply(n_f_data, function(col)
    sum(col == "", na.rm = TRUE)),
  percent_na = sapply(n_f_data, function(col)
    round(sum(is.na(
      col
    )) / nrow(n_f_data) * 100, 2)),
  row.names = NULL
)

na_empty <- na_empty %>%
  filter(total_na > 0 | total_empty > 0) %>% arrange(desc(percent_na))

na_empty
```

Se podría pensar en que algunos valores faltantes en determinas columnas
se pueden relacionar con los datos de otras columnas para intentar
disminuir la cantidad de NA.

#### Variable pertenencia grupal a partir de pertenencia étnica:

Teniendo en cuenta que la variable pertenencia grupal tiene la categoría
"Grupos étnicos",

```{r}
unique(n_f_data$pertenencia_grupal)
```

```{r}
aux_data <- n_f_data %>% filter(is.na(pertenencia_grupal) & (pertenencia_etnica != "Sin pertenencia étnica" & !is.na(pertenencia_etnica))) %>% select(pertenencia_etnica,pertenencia_grupal)
```

Se podrían asignar esta categoría a los `r nrow(aux_data)` casos donde
esta variable es NA pero la variable pertenencia étnica indica que
pertenecen a alguno de los cuatro grupos étnicos reconocidos en Colombia

```{r}
aux_data %>% head(5)
```

```{r}
n_f_data <- n_f_data %>% mutate(
  pertenencia_grupal = ifelse(is.na(pertenencia_grupal) & (pertenencia_etnica != "Sin pertenencia étnica" & !is.na(pertenencia_etnica)),"Grupos étnicos",pertenencia_grupal)
)
```

#### Variable municipio a partir de localidad del hecho o código del municipio:

Se observa que para los casos donde no se tiene información del
municipio, todos toman valor "No aplica" en localidad

```{r}
n_f_data %>% filter(!is.na(localidad_del_hecho) & (is.na(municipio_del_hecho_dane))) %>% select(municipio_del_hecho_dane,localidad_del_hecho) %>% group_by(localidad_del_hecho) %>% summarise(cantidad = n())
```

Por lo tanto, no se puede completar información. Lo mismo sucede con el
código del municipio que en todos los NA también es NA.

#### Variable departamento a partir de localidad del hecho o código del departamento:

Se observa que para los casos donde no se tiene información del
departamento, todos toman valor "No aplica" en localidad

```{r}
n_f_data %>% filter(!is.na(localidad_del_hecho) & (is.na(departamento_del_hecho_dane))) %>% select(departamento_del_hecho_dane,localidad_del_hecho) %>% group_by(localidad_del_hecho) %>% summarise(cantidad = n())
```

Por lo tanto, no se puede completar información. Lo mismo sucede con el
código del departamento que en todos los NA también es NA.

Ahora, como se mencionó en el apartado de localidad, esta variable está
tomando valores solo cuando se trata de Bogotá, por lo que se decide
eliminarla porque no aportaría información relevante a nivel nacional.

```{r}
n_f_data <- n_f_data %>% select(-localidad_del_hecho)
```

Ahora, algunas variables tienen más del 50% de los registros con celdas
vacías, las cuales son:

```{r}
# Filtrar nombre de las variables con el 50% de celdas vacías
NA_columns <- na_empty %>% 
  filter(percent_na > 50) %>% 
  pull(Column)

NA_columns
```


```{r}
n_f_final_data <- n_f_data %>%
  select(-all_of(c(NA_columns)))
```

Así, se obtiene una base de datos con **`r nrow(n_f_final_data)`
registros** y **`r ncol(n_f_final_data)` variables**, teniendo en cuenta
que dos de las variables fueron calculadas en el proceso


### Registros duplicados

```{r}
# # Buscar registros duplicados
n_f_final_data %>%
  filter(duplicated(.)) %>%
  nrow()
```

```{r}
n_f_final_data %>%
  filter(duplicated(.)) %>% nrow()
```

```{r}
dup <- n_f_final_data %>%
  group_by(across(everything())) %>% # Agrupar por todas las columnas
  filter(n() > 1) %>% # Mantener solo los grupos con más de una ocurrencia
  ungroup()
```

¿Si se debería eliminar los resgistros duplicados?, ya que no hay un identificador único por persona, ¿podría deberse a situaciones iguales dadas en diferentes personas?. 

```{r}
dup %>% group_by(departamento_del_hecho_dane) %>% summarise(n=n())
```
```{r}
dup %>% group_by(ano_del_hecho) %>% summarise(n=n())
```

```{r}
n_f_final_data <- n_f_final_data %>%
    distinct()
```

Finalmente, al eliminar los registros duplicados se obtiene una base de
datos depurada con **`r nrow(n_f_final_data)` registros.** y las
siguientes variables:

```{r}
colnames(n_f_final_data)
```

```{r}
aux_nrow <- n_f_final_data %>%
  filter(if_all(everything(), ~ !is.na(.))) %>% 
  nrow()

```

**Importante:** Si se seleccionan las filas con registros totalmente
completos se tiene una base de datos con **`r aux_nrow` filas**.

## Conversión a factor

A excepción de edad, semana del hecho

```{r}
n_f_final_data <- n_f_final_data %>%
  mutate(across(
    .fns = as.factor                     
  ))
```

## Orden de las columnas

Se establece un nuevo orden en la base de datos para mayor facilidad en
el proceso de análisis.



```{r}
n_f_final_data <- n_f_final_data %>%
  select(
    pais_de_nacimiento_de_la_victima,
    grupo_de_edad_de_la_victima,
    grupo_mayor_menor_de_edad,
    ciclo_vital,
    estado_civil,
    escolaridad,
    pertenencia_grupal,
    pertenencia_etnica,
    tipo_de_discapacidad,
    ano_del_hecho,
    mes_del_hecho,
    dia_del_hecho,
    # rango_de_hora_del_hecho_x_3_horas,
    codigo_dane_departamento,
    departamento_del_hecho_dane,
    codigo_dane_municipio,
    municipio_del_hecho_dane,
    zona_del_hecho,
    contexto_de_violencia,
    intrafamiliar_sub,
    mecanismo_causal,
    escenario_del_hecho,
    actividad_durante_el_hecho,
    diagnostico_topografico_de_la_lesion,
    dias_de_incapacidad_medicolegal,
    sexo_del_presunto_agresor,
    presunto_agresor,
    agresor_ag
  )
```

## Base de datos depurada

```{r}
# Guardar base de datos 
# save_data(n_f_final_data, "INMLCF_nfatales_debugged_2015_2024", type = "interim", format = "csv")
```
```{r}
# Base de datos para unificar
nfatales_uni <- n_f_data
```
## Resumen

1.  Se filtró la base por mujeres utilizando la variable
    **sexo** y no hubo necesidad de filtrar el lugar del hecho porque
    todos los casos sí sucedieron en Colombia. Sin embargo, se filtró
    por los casos relacionados con  presunto delito sexual, violencia interpersonal e familiar.

2.  **Variables que se re-codificaron:**

    -   Circunstancia del hecho
    
    -   Contexto del hecho

    -   Razón del suicidio

    -   Departamento, municipio, zona del hecho

    -   Mes, día, hora del hecho

    -   Lugar del hecho

    -   Escenario y actividad del hecho

    -   Mecanismo
    
    -   Días de incapacidad

    -   Variables relacionadas con la edad

    -   Escolaridad
    
    -   Estado civil

    -   Presunto agresor y su sexo

    -   Grupo poblacional

3.  **Variables que se agruparon en una nueva:**

    -   Circunstancia del hecho

    -   Presunto agresor

4.  **Variables que se eliminaron:** [*inventario
    variables*](https://docs.google.com/spreadsheets/d/181s69-iNbESmx_xTnrb7ti-7pC37L8-AUBCdxDb7eeQ/edit?usp=sharing)

5.  **Variables que no se modificaron:**

    -   Ancestro racial

    -   País de nacimiento

    -   Año
    
    -   Parte agredida
    
    -   Tipo de discapacidad

6.  La base de datos después de los filtros, tratar las variables,
    quitar columnas con 50% o más de valores faltantes y duplicados,
    quedó compuesta por **`r nrow(n_f_final_data)` filas.** Las columnas
    se especifican en [*inventario
    variables*](https://docs.google.com/spreadsheets/d/181s69-iNbESmx_xTnrb7ti-7pC37L8-AUBCdxDb7eeQ/edit?usp=sharing).
    En esta base están registros con algunos NA correspondientes a las
    columnas con valores faltantes menos del 50%.

7.  Quitando los registros mencionados en el item anterior, la base
    final quedaría con las mismas columnas pero **`r aux_nrow` registros
    completos.**

8. Se elimina los registros donde en contexto de violencia toman el valor de Violencia Interpersonal dado que las circunstacias del hecho no parecen indicar que sean una VBG.


# Unificación de casos de lesiones fatales y no fatales

La base de datos de lesiones fatales quedó con `r nrow(f_final_data)`
registros y `r ncol(f_final_data)` variables. Mientras que la base de
datos de NO fatales quedó con `r nrow(n_f_final_data)` registros y
`r ncol(n_f_final_data)` variables.

## Columnas NO comunes entre las bases

```{r}
setdiff(
  union(colnames(fatales_uni), colnames(nfatales_uni)),(intersect(colnames(fatales_uni),  colnames(nfatales_uni)))  
)
```

Las variables **manera de muerte y razón del suicidio** pertenece solo a la
base de datos de lesiones fatales. Mientras que la variable **días de incapacidad** pertenece solo a la base de datos de lesiones no fatales.

Por lo tanto, para la unificación se asignará valor de "No aplica" a los
registros que no tienen información de estas variables.

### Pertenencia étnica

**ancestro_racial** pertenece a la base de lesiones fatales

```{r}
unique(fatales_uni$ancestro_racial)
```

Mientras que **pertenencia_etnica** en la base de lesiones no fatales

```{r}
unique(nfatales_uni$pertenencia_etnica)
```

Se cambia la columna **ancestro_racial** por **pertenencia_etnica** para
poder unificar

```{r}
fatales_uni <- fatales_uni %>% rename(pertenencia_etnica = ancestro_racial)
```

### Clasificación de violencia

Recordar que el inventario de información institucional sobre violencia
por razones de sexo y género
[(Ver)](https://drive.google.com/drive/folders/1S2whOOYy8lprE9X7PNPouyaonWAtXaMO)
establece la siguiente clasificación de violencia según el tipo de
lesión

-  **Fatales:** homicidio y suicidio
 
-  **No fatales:** exámenes por presunto delito sexual, violencia interpersonal e intrafamiliar. Esta última, a su vez puede ser de pareja, entre otros familiares, contra NNA y adulto mayor

y a partir de los boletines el INMLCF se permitió clasificar las
lesiones fatales en: autolesión voluntaria, feminicidio, violencia
económica, interpersonal, intrafamiliar, sexual, sociopolítica y otra.

Esta última clasificación podría pensarse como un primer nivel de
clasificación para la violencia ejercida, teniendo en cuenta que tiene
categorías comunes en ambas bases. En la base de fatales es indicada por
la variable creada durante la depuración **def_naturaleza**

```{r}
unique(fatales_uni$def_naturaleza)
```

y en no fatales por la variable modificada **contexto_de_violencia**

```{r}
unique(nfatales_uni$contexto_de_violencia)
```

Se cambia la columna **contexto_de_violencia** por **def_naturaleza**
para poder unificar

```{r}
nfatales_uni <- nfatales_uni %>% rename(def_naturaleza = contexto_de_violencia)
```

## Columna identificadora

Se agrega una columna llamada **tipo_lesion** para identificar los
registros de ambas bases

```{r, echo=TRUE}
fatales_uni$tipo_lesion <- "Fatal"
nfatales_uni$tipo_lesion <- "No fatal"
```



## Unión

```{r, echo=TRUE}
INMLCF_data <- bind_rows(nfatales_uni, fatales_uni)
```

```{r}
aux_nrow <- nrow(INMLCF_data)
```

La base de datos unificada queda con un total de `r aux_nrow` registros
y `r ncol(INMLCF_data)` columnas

## Asignación "No aplica" a las columnas que no se comparten

```{r, echo=TRUE}
INMLCF_data <- INMLCF_data %>%
  mutate(
    razon_del_suicidio = if_else(tipo_lesion == "No fatal", "No aplica", razon_del_suicidio),
    manera_de_muerte = if_else(tipo_lesion == "No fatal", "No aplica", manera_de_muerte),
    dias_de_incapacidad_medicolegal = if_else(tipo_lesion == "Fatal","No aplica",
      dias_de_incapacidad_medicolegal
    )
  )
```

## Valores faltantes

```{r}
# Buscar valores faltantes y celdas vacias ("")
na_empty <- data.frame(
  Column = names(INMLCF_data),
  total_na = sapply(INMLCF_data, function(col)
    sum(is.na(col))),
  total_empty = sapply(INMLCF_data, function(col)
    sum(col == "", na.rm = TRUE)),
  percent_na = sapply(INMLCF_data, function(col)
    round(sum(is.na(
      col
    )) / nrow(INMLCF_data) * 100, 2)),
  row.names = NULL
)

na_empty <- na_empty %>%
  filter(total_na > 0 | total_empty > 0) %>% arrange(desc(percent_na))

na_empty
```

Ahora, algunas variables tienen más del 50% de los registros con celdas
vacías, las cuales son:

```{r}
# Filtrar nombre de las variables con el 50% de celdas vacías
NA_columns <- na_empty %>% 
  filter(percent_na > 50) %>% 
  pull(Column)

NA_columns
```

```{r}
INMLCF_data <- INMLCF_data %>%
  select(-all_of(c(NA_columns)))
```

Así, se obtiene una base de datos con **`r nrow(INMLCF_data)`
registros** y **`r ncol(INMLCF_data)` variables**.

## Registros duplicados

```{r}
# Buscar registros duplicados
INMLCF_data %>%
  filter(duplicated(.)) %>%
  nrow()
```
```{r}
dup <- INMLCF_data %>%
  group_by(across(everything())) %>% # Agrupar por todas las columnas
  filter(n() > 1) %>% # Mantener solo los grupos con más de una ocurrencia
  ungroup()
```

```{r}
dup %>% group_by(tipo_lesion) %>% summarise(n = n())
```
Sí las bases por indivudual se les elimina los duplicados, ¿por qué al unirlas aparecen más?, ¿son realmente valores duplicados o son casos donde se repite las mismas circunstancias? 


```{r}
# INMLCF_data <- INMLCF_data %>%
#     distinct()
```

Finalmente, al eliminar los registros duplicados se obtiene una base de
datos depurada con **`r nrow(INMLCF_data)` registros.** y las siguientes
variables:

```{r}
colnames(INMLCF_data)
```

```{r}
aux_nrow <- INMLCF_data %>%
  filter(if_all(everything(), ~ !is.na(.))) %>% 
  nrow()

```

**Importante:** Si se seleccionan las filas con registros totalmente
completos se tiene una base de datos con **`r aux_nrow` filas**.

## Conversión a factor

```{r}
INMLCF_data <- INMLCF_data %>%
  mutate(across(
    .fns = as.factor                     
  ))
```

## Base de datos depurada

```{r}
# Guardar base de datos 
save_data(INMLCF_data, "INMLCF_debugged_2015_2024", type = "interim", format = "csv")
```


