---
title: "Depuración información del Instituto Nacional de Medicina Legal y Ciencias Forenses."
date: "2024-11-13"
output:
  pdf_document:
    toc: true
    number_sections: false
knitr:
  opts_chunk:
    echo: false
editor_options:
  markdown:
    wrap: 72
---

\newpage

# Información de la bases de datos

Se cuenta con dos bases que registran casos de lesiones fatales
[(Ver)](https://www.datos.gov.co/Justicia-y-Derecho/Lesiones-fatales-de-causa-externa-Informaci-n-prel/2kpj-cktv/about_data)
y no fatales
[(Ver)](https://www.datos.gov.co/Justicia-y-Derecho/Lesiones-no-fatales-de-causa-externa-Informaci-n-p/79dd-d24f/about_data)
de causa externa entre 01/enero y 30/noviembre del 2024 atendidos por
Instituto Nacional de Medicina Legal y Ciencias Forenses. 

Cada base de datos pertenece a un sistema de información diferente del INMLCF. La base de lesiones NO fatales al Sistema de Información de Clínica y Odontología Forense (SICLICO) y la base de lesiones fatales al Sistema de Información Red de Desaparecidos y Cadáveres (SIRDEC).

-   **Última actualización:** 11 de febrero 2025.
-   **Información sobre las variables:** diccionario que aparece en el
    portal de datos abiertos.
    
El inventario de información institucional sobre violencia por razones de sexo y género [(Ver)](https://drive.google.com/drive/folders/1S2whOOYy8lprE9X7PNPouyaonWAtXaMO) explica que el indicador de VBG del SIRDEC se basa en las necropsias medicolegales por presunto **homicidio** y por **suicidio**. Mientras que para el SICLICO según el tipo de valoración médico legal: **exámenes por presunto delito sexual**, **violencia interpersonal** y **violencia familiar**.
    
Se encontraron dos bases de datos correspondientes a **presuntos** homicidios y suicidios (clasificación de lesiones fatales) y tres bases de datos relacionadas con **presuntos** delitos sexuales, violencia intrafamiliar y violencia interpersonal (clasificación de lesiones no fatales).

-   **Homicidios** [Enlace](https://www.datos.gov.co/Justicia-y-Derecho/Presuntos-Homicidios-Colombia-2015-a-2023-Cifras-d/vtub-3de2/about_data)
-   **Suicidios** [Enlace](https://www.datos.gov.co/Justicia-y-Derecho/Presuntos-Suicidios-Colombia-2015-a-2023-Cifras-de/f75u-mirk/about_data)
-   **Delitos sexuales** [Enlace](https://www.datos.gov.co/Justicia-y-Derecho/Ex-menes-m-dico-legales-por-presunto-delito-sexual/hyqu-diue/about_data)
-   **Violencia interpersonal** [Enlace](https://www.datos.gov.co/Justicia-y-Derecho/Violencia-interpersonal-Colombia-a-os-2015-a-2023-/e3xi-4zq5/about_data)
-   **Violencia intrafamiliar** [Enlace](https://www.datos.gov.co/Justicia-y-Derecho/Violencia-intrafamiliar-Colombia-a-os-2015-a-2023-/ers2-kerr/about_data)
-   **Información sobre las variables:** diccionario que aparece en el
    portal de datos abiertos.


**Importante:**

-   Se debe aclarar que estos casos son solo los atendidos por INMLCF y
    los agregados al sistema del instituto del sector salud. Es
    importante tenerlo en cuenta porque no todos los casos atendidos en
    el sector salud o por investigados por las autoridades judiciales
    son conocidos reportados a INMLCF.

-   Las cifras que aporta la entidad, se entregan a manera de
    presunción, por cuanto, únicamente mediante las investigaciones a
    cargo de las diligencias de cada caso, se puede establecer con
    certeza las circunstancias en las que ocurrieron los hechos. **Sin
    embargo, en la base de MEData también todos son sospechosos o
    probables**

# Lectura de las bases de datos

```{r, include=FALSE}
knitr::opts_chunk$set(echo=FALSE)
source("../../utils/load_data.R")
library(here)
library(hms)
library(dplyr)
library(forcats)
library(lubridate)
library(stringr)
library(stringi)
library(janitor)
```


```{r}
# Bases de datos de lesiones fatales 2024
f_data_24 <- load_data("INMLCF/fatales_INMLCF_2024.csv", type = "raw")

# Seleccionar solo casos fatales de homicidios y suicidios
f_data_24 <- f_data_24 %>% mutate(
  Manera.de.Muerte = case_when(
    Manera.de.Muerte == "1 Presuntos Homicidios" ~ "Presunto homicidio",
    Manera.de.Muerte == "2 Suicidios" ~ "Suicidio",
    Manera.de.Muerte == "3 Muertes por Eventos de Transporte" ~ "Muertes por Eventos de Transporte",
    Manera.de.Muerte == "4 Muertes Accidentales" ~ "Muertes Accidentales",
    TRUE ~ NA_character_
  )
)  

f_data_24 <- f_data_24 %>% filter(Manera.de.Muerte %in% c("Suicidio","Presuntos homicidio"))
```


```{r}
# Bases de datos de lesiones fatales 2015_2023
s_data <- load_data("INMLCF/suicidio_INMLCF_2015_2023.csv", type = "raw")
h_data <- load_data("INMLCF/homicidio_INMLCF_2015_2023.csv", type = "raw")

# # Bases de datos de lesiones no fatales 2024
# n_f_data_24 <- load_data("INMLCF/no_fatales_INMLCF_2024.csv", type = "raw")
# 
# # Bases de datos de lesiones no fatales 2015 - 2023
# se_data <- load_data("INMLCF/sexual_INMLCF_2015_2023.csv", type = "raw")
# interp_data <- load_data("INMLCF/interpersonal_INMLCF_2015_2023.csv", type = "raw")
# intraf_data <- load_data("INMLCF/intrafamiliar_INMLCF_2015_2023.csv", type = "raw")
```

Las bases de datos de casos fatales de 2024 y 2015-2023 no comparten las variables **pueblo indígena, orientación sexual, identidad de género** y **transgénero**. Mientras que las bases de datos de casos no fatales no comparten estas variables y la variable **factor desencadenante de la agresión**

```{r}
# Adecuar nombres de las columnas
f_data_24 <- f_data_24%>% clean_names()
s_data <- s_data%>% clean_names()
h_data <- h_data%>% clean_names()
# n_f_data_24 <- n_f_data_24 %>% clean_names()
# se_data <- se_data%>% clean_names()
# interp_data <- interp_data%>% clean_names()
# intraf_data <- intraf_data%>% clean_names()

# Unir casos fatales
f_data <- bind_rows(f_data_24,s_data,h_data)
f_row <- nrow(f_data)

# Unir casos no fatales
# n_f_data <- bind_rows(n_f_data_24,se_data,interp_data,intraf_data)
# n_f_row <- nrow(n_f_data)
```


# Depuración de las bases de datos

## Lesiones fatales

La base unida queda con un total `r f_row` filas y `r ncol(f_data)` variables:

```{r}
colnames(f_data)
```

### Selección de variables de interés
Se descartan las siguientes variables porque aplican en caso de que la muerte haya sido de forma accidental o por eventos de tránsito

-   Condición de la víctima
-   Medio de Desplazamiento o Transporte 
-   Servicio del Vehículo
-   Clase o Tipo de Accidente
-   Objeto de Colisión
-   Servicio del Objeto de Colisión

Además, se elimina *id* por no ser de relevancia
```{r}
f_data <- f_data %>% select(-c(condicion_de_la_victima,medio_de_desplazamiento_o_transporte,servicio_del_vehiculo,clase_o_tipo_de_accidente,objeto_de_colision,servicio_del_objeto_de_colision, id))
```


### Selección de casos según género
Dado que no se tiene **identidad de género** para todos los registros, se filtra por **sexo**
```{r}
sort(summary(as.factor(f_data$identidad_de_genero)))
```

```{r}
sort(summary(as.factor(f_data$sexo_de_la_victima)))
```

```{r}
f_data <- f_data %>% filter(sexo_de_la_victima == "Mujer")
```

Se obtiene una base de `r nrow(f_data)` filas. Se descartaron `r f_row - nrow(f_data)`.

```{r}
f_data <- f_data %>% select(-sexo_de_la_victima)
```


### Selección de casos según causa
No todas las razones del suicidio se relacionan con VBG:

```{r}
sort(summary(as.factor(f_data$razon_del_suicidio)))
```
```{r}
f_data <- f_data %>% mutate(
  razon_del_suicidio = case_when(
    razon_del_suicidio == "Conflicto con pareja o ex pareja" ~ "Conflicto con pareja o ex-pareja",
    razon_del_suicidio == "Enfermedad física" ~ "Enfermedad física o mental",
    razon_del_suicidio == "Enfermedad mental" ~ "Enfermedad física o mental",
    razon_del_suicidio == "Escolares / educativas"~ "Escolares - educativas",
    razon_del_suicidio == "Sin información" ~ NA_character_,
    TRUE ~ razon_del_suicidio
  )
)  
```

La categoría *No aplica* corresponde a los casos de homicidio, *Sin información* se convierte a NA y se seleccionada solo los casos en los que el suicidio fue por *Maltrato físico - sexual - psicológico*, *Víctima de hostigamiento*

```{r}
f_row <- nrow(f_data)
f_data <- f_data %>% filter(is.na(razon_del_suicidio) | razon_del_suicidio %in% c("Maltrato físico - sexual - psicológico", "No aplica","Víctima de hostigamiento","Ciberacoso","Bullying"))
```

Se obtiene una base de `r nrow(f_data)` filas. Se descartaron `r f_row - nrow(f_data)`.

Con respecto a los homicidios. El INMLCF hace una publicación quinquenal llamada Masatugó [(Ver)](https://www.medicinalegal.gov.co/cifras-estadisticas/masatugo), su introducción indica que es: "Publicación quinquenal sobre lesiones de causa externa en mujeres, un aporte significativo, es que todas las formas de violencia se explican en el marco de la relación que existe entre el desequilibrio de poder entre los géneros, la discriminación, la violación de los derechos humanos y las libertades fundamentales de las mujeres adultas, niñas y adolescentes". 

Por este motivo, se consideran todas las circunstancias como relacionadas con VBG

```{r}
sort(summary(as.factor(f_data$circunstancia_del_hecho)))
```
Solo se cambia a NA los registros con *Sin información* en esta variable.

```{r}
f_data <- f_data %>% mutate(circunstancia_del_hecho = ifelse(circunstancia_del_hecho == "Sin información", NA_character_, circunstancia_del_hecho))
```

### Naturaleza de la violencia
En las publicaciones relacionada con homicidio en mujeres se agrupa las circunstancia del hecho en 7 categorías: 

-   Violencia intrafamiliar
-   Violencia interpersonal
-   Feminicidio
-   Violencia económica
-   Violencia sociopolítica
-   Violencia sexual
-   Otra

Se decide crear una nueva variable para esta clasificación, donde:

-   la circunstancia *Autolesión voluntaria* que está relacionada con el suicidio se deja igual.
-   *Masacre, Sicariato, Tortura* no están clasificadas en las publicaciones entonces se clasifican las tres últimas en *violencia sociopolítica*
-   *Acceso carnal violento,Presunta explotación sexual,Agresión o ataque sexual* se clasifica en *Violencia sexual*
-   *celos, Ejercicio de actividades ilícitas, combate, Machismo, Negligencia, Reclutamiento de niños, niñas y adolescentes* se clasifican en *Otra*

```{r}
f_data <- f_data %>% mutate(
  def_naturaleza = case_when(
    circunstancia_del_hecho == "Autolesión voluntaria" ~ "Autolesión voluntaria",
    circunstancia_del_hecho %in% c(
      "Violencia de pareja",
      "Violencia a niños, niñas y adolescentes",
      "Violencia entre otros familiares",
      "Violencia al adulto mayor"
    ) ~ "Violencia intrafamiliar",
    circunstancia_del_hecho %in% c(
      "Ajuste de cuentas",
      "Riña",
      "Venganza o ajuste de cuentas",
      "Intervención legal",
      "Bala perdida"
    ) ~ "Violencia interpersonal",
    circunstancia_del_hecho %in% c(
      "Feminicidio") ~ "Feminicidio",
    circunstancia_del_hecho %in% c(
      "Atraco callejero o intento de",
      "Hurto") ~ "Violencia económica",
    circunstancia_del_hecho %in% c(
      "Acción militar",
      "Acción grupos alzados al margen de la ley",
      "Enfrentamiento armado",
      "Agresión contra grupos marginales o descalificados",
      "Asesinato político",
      "Retención ilegal",
      "Retención ilegal - secuestro",
      "Secuestro",
      "Artefacto explosivo",
      "Acción bandas criminales",
      "Atentado terrorista",
      "Masacre",
      "Sicariato",
      "Tortura",
      "Acto terrorista"
    ) ~ "Violencia sociopolítica",
    circunstancia_del_hecho %in% c(
      "Acceso carnal violento","Presunta explotación sexual") ~ "Violencia sexual",
    !is.na(circunstancia_del_hecho) ~ "Otra",
    circunstancia_del_hecho %in% c("Violencia sexual", "Violencia sociopolítica") ~ NA_character_,
    TRUE ~ NA_character_
  )
)  
```

```{r}
f_data <- f_data %>% mutate(circunstancia_del_hecho = ifelse(circunstancia_del_hecho %in% c("Violencia sexual", "Violencia sociopolítica"), NA_character_, circunstancia_del_hecho))
```

```{r}
sort(summary(as.factor(f_data$def_naturaleza)))
```

### Orientación sexual
```{r}
f_data <- f_data %>% mutate(
  orientacion_sexual = case_when(
    orientacion_sexual == "No Sabe / No Informa" ~ NA_character_,
    TRUE ~ orientacion_sexual
  )
)
```

```{r}
sort(summary(as.factor(f_data$orientacion_sexual)))
```

### Identidad de género
```{r}
f_data <- f_data %>% mutate(
  identidad_de_genero = case_when(
    identidad_de_genero == "No Sabe / No Informa" ~ NA_character_,
    TRUE ~ identidad_de_genero
  )
)
```

```{r}
sort(summary(as.factor(f_data$identidad_de_genero)))
```


### Transgénero
```{r}
f_data <- f_data %>% mutate(
  transgenero = case_when(
    transgenero == "No Sabe / No Informa" ~ NA_character_,
    TRUE ~ transgenero
  )
)
```

```{r}
sort(summary(as.factor(f_data$transgenero)))
```

### Clasificación de la edad
Se clasifica a la víctima como menor edad (< 18 años) y mayor de edad (> 18 años)

```{r}
f_data <- f_data %>% mutate(
  grupo_mayor_menor_de_edad = case_when(
    grupo_mayor_menor_de_edad == "a) Menores de Edad (<18 años)" ~ "Menor de edad",
    grupo_mayor_menor_de_edad == "b) Mayores de Edad (>18 años)" ~ "Mayor de edad",
    TRUE ~ grupo_mayor_menor_de_edad
  )
)
```

```{r}
sort(summary(as.factor(f_data$grupo_mayor_menor_de_edad)))
```



### Edad agrupada
Corresponde al tiempo vivido desde su nacimiento hasta el fallecimiento. Se crea de acuerdo a la fecha de nacimiento indicada en el documento de identidad y en caso de los cuerpos no identificados se estima la edad. 

```{r}
sort(summary(as.factor(f_data$grupo_de_edad_de_la_victima)))
```
### Edad judicial
Se agrupa la edad en rangos que son de interés judicial 
```{r}
sort(summary(as.factor(f_data$edad_judicial)))
```
La diferencia entre los rangos de las variables **edad judicial** y **grupo de edad** varía muy poco, por lo tanto, se utiliza la **grupo de edad** dado que los rangos están mejor formados. 

```{r}
f_data <- f_data %>% select(-edad_judicial)
```

### Ciclo vital 
Corresponde a la etapa de desarrollo vital en que se encontraba la víctima, al momento del fallecimiento.

-   Primera infancia: 0-5 años
-   Infancia: 6-11 años
-   Adolescencia: 12-17 años
-   Juventud: 18-28 años
-   Adultez: 29-59 años
-   Adulto mayor: 60 o más años

```{r}
f_data <- f_data %>%
  mutate(ciclo_vital = gsub("\\(.*?\\) ", "", ciclo_vital))


sort(summary(as.factor(f_data$ciclo_vital)))
```
### País de nacimiento 

```{r}
sort(summary(as.factor(f_data$pais_de_nacimiento_de_la_victima)))
```
Se convierte a NA los casos *sin información* y se unifican niveles

```{r}
f_data <- f_data %>% mutate(pais_de_nacimiento_de_la_victima = ifelse(pais_de_nacimiento_de_la_victima %in% c("Sin Información", "Sin Información"), NA_character_, pais_de_nacimiento_de_la_victima))
```

### Grupo poblacional

```{r}
sort(summary(as.factor(f_data$pertenencia_grupal)))
```

Se convierte a NA los casos *sin información*

```{r}
f_data <- f_data %>% mutate(pertenencia_grupal = ifelse(pertenencia_grupal == "Sin información", NA_character_, pertenencia_grupal))
```

### Ancestro racial


```{r}
f_data <- f_data %>% mutate(ancestro_racial = ifelse(ancestro_racial %in% c("Sin Información", "Sin información"), NA_character_, ancestro_racial))
```

```{r}
sort(summary(as.factor(f_data$ancestro_racial)))
```


### Pueblo indígena

```{r}
sort(summary(as.factor(f_data$pueblo_indigena)))
```

Se observa que uno de los niveles es "Negro/Afrodescendiente". Teniendo en cuenta que esta variable indica es el pueblo indígena al que pertenece la víctima, se cambia estos casos a NA


```{r}
f_data <- f_data %>% mutate(
  pueblo_indigena = case_when(
    pueblo_indigena == "Wayu" ~ "Wayú",
    pueblo_indigena == "Paez" ~ "Paéz",
    pueblo_indigena == "Vara" ~ "Bará",
    pueblo_indigena == "Indígenas Peru" ~ "Indígenas Perú",
    pueblo_indigena %in% c("Sin información","Sin Información","Negro/Afrodescendiente") ~ NA_character_,
    TRUE ~ pueblo_indigena
  )
)
```






### Escolaridad

Se convierte a NA los casos *sin información* y se unifican niveles

```{r}
f_data <- f_data %>% mutate(
  escolaridad = case_when(
    escolaridad == "Especialización, Maestría o equivalente" ~ "Especialización, maestría o equivalente",
    escolaridad %in% c("Sin información","Sin Información") ~ NA_character_,
    TRUE ~ escolaridad
  )
)
```

```{r}
sort(summary(as.factor(f_data$escolaridad)))
```


###   Estado civil

```{r}
sort(summary(as.factor(f_data$estado_civil)))
```
Los registros con *No aplica* corresponde a una menor de edad:

```{r}
f_data %>% filter(estado_civil == "No aplica") %>% select(grupo_de_edad_de_la_victima,grupo_mayor_menor_de_edad, estado_civil) %>% head(5)
```
Luego se convierte a NA los casos *sin información*

```{r}
f_data <- f_data %>% mutate(estado_civil = ifelse(estado_civil == "Sin información", NA_character_, estado_civil))
```

### Año del hecho
```{r}
sort(summary(as.factor(f_data$ano_del_hecho)))
```

### Mes del hecho

Se convierte a NA los casos *sin información*

```{r}
f_data <- f_data %>% mutate(
  mes_del_hecho = case_when(
    mes_del_hecho %in% c("Sin información","Sin Información") ~ NA_character_,
    TRUE ~ str_to_title(mes_del_hecho)
  )
)
```

```{r}
sort(summary(as.factor(f_data$mes_del_hecho)))
```


### Día del hecho
Se convierte a NA los casos *sin información*

```{r}
f_data <- f_data %>% mutate(
  dia_del_hecho = case_when(
    dia_del_hecho %in% c("Sin información","Sin Información") ~ NA_character_,
    TRUE ~ str_to_title(dia_del_hecho)
  )
)
```

```{r}
sort(summary(as.factor(f_data$dia_del_hecho)))
```

### Rango de hora

```{r}
f_data <- f_data %>%
  mutate(rango_de_hora_del_hecho_x_3_horas = gsub("[()]", "", rango_de_hora_del_hecho_x_3_horas),
         rango_de_hora_del_hecho_x_3_horas = ifelse(rango_de_hora_del_hecho_x_3_horas == "Sin información", NA, rango_de_hora_del_hecho_x_3_horas))

```


```{r}
sort(summary(as.factor(f_data$rango_de_hora_del_hecho_x_3_horas)))
```
### Departamento del hecho
Se cuenta tanto con el código de DIVIPOLA como el nombre del departamento. Se elimina la variable que representa el código ya que los registros sin información coinciden en ambas variables entonces no hay manera de completar datos

```{r}
f_data %>% filter(departamento_del_hecho_dane == "Sin información") %>% select(codigo_dane_departamento,departamento_del_hecho_dane)

```

Luego, se cambia a NA los registros con *Sin información*

```{r}
f_data <- f_data %>% select(-codigo_dane_departamento)

f_data <- f_data %>% mutate(departamento_del_hecho_dane = ifelse(departamento_del_hecho_dane == "Sin información", NA_character_, departamento_del_hecho_dane))
```

```{r}
sort(summary(as.factor(f_data$departamento_del_hecho_dane)))
```


### Municipio del hecho
Se cuenta tanto con el código de DIVIPOLA como el nombre del municipio. Se elimina la variable que representa el código ya que los registros sin información coinciden en ambas variables entonces no hay manera de completar datos

```{r}
f_data %>% filter(municipio_del_hecho_dane == "Sin información") %>% select(codigo_dane_municipio,municipio_del_hecho_dane)

```

Luego, se cambia a NA los registros con *Sin información*

```{r}
f_data <- f_data %>% select(-codigo_dane_municipio)

f_data <- f_data %>% mutate(
  municipio_del_hecho_dane = case_when(
    municipio_del_hecho_dane == "Cartagena de Indias" ~ "Cartagena",
    municipio_del_hecho_dane == "Santa Fé de Antioquia"  ~ "Santa Fe de Antioquia",
    municipio_del_hecho_dane == "Sin información" ~ NA_character_,
    TRUE ~ municipio_del_hecho_dane
  )
)  
```

### Localidad
Hace alusión a un lugar específico de una ciudad donde ocurrieron los hechos. El término localidad se usa para los distritos especiales como Bogotá y Cartagena y para las demás ciudades se utiliza el término de comuna

```{r}
f_data <- f_data %>% mutate(
  localidad_del_hecho = case_when(
    localidad_del_hecho == "San Cristobal" ~ "San Cristóbal",
    localidad_del_hecho == "Fontibon"  ~ "Fontibón",
    localidad_del_hecho == "Los Martires"  ~ "Los Mártires",
    localidad_del_hecho == "Santafé"  ~ "Santa Fe",
    localidad_del_hecho == "Usaquen"  ~ "Usaquén",
    localidad_del_hecho == "Fontibon"  ~ "Fontibón",
    localidad_del_hecho == "Engativa"  ~ "Engativá",
    localidad_del_hecho %in% c("Sin información","Sin Información") ~ NA_character_,
    TRUE ~ localidad_del_hecho
  )
) 
```


```{r}
sort(summary(as.factor(f_data$localidad_del_hecho)))
```


### Zona del hecho
Clasificación del territorio que diferencia los espacios comprendidos dentro del casco urbano de un municipio y los centros poblados (zona urbana), de los que están fuera de él (zona rural).

```{r}
f_data <- f_data %>% mutate(
  zona_del_hecho = case_when(
    zona_del_hecho == "Centro poblado(corregimiento, inspección de policía y caserío)"  ~ "Centro poblado (corregimiento, inspección de policía y caserío)",
    zona_del_hecho == "Sin información" ~ NA_character_,
    TRUE ~ zona_del_hecho
  )
)
```


```{r}
sort(summary(as.factor(f_data$zona_del_hecho)))
```
### Escenario del hecho
Hace referencia al escenario donde ocurrieron los hechos. Se cambia a NA los registros con *Sin información*

```{r}
f_data <- f_data %>% mutate(
  escenario_del_hecho = case_when(
    escenario_del_hecho %in% c("Sin información","Sin Información") ~ NA_character_,
    TRUE ~ str_to_title(escenario_del_hecho)
  )
)
```



```{r}
sort(summary(as.factor(f_data$escenario_del_hecho)))
```


### Actividad durante el hecho

```{r}
sort(summary(as.factor(f_data$actividad_durante_el_hecho)))
```
Los registros con *No aplica* corresponden a los casos de suicidio porque no se puede establecer exactamente la actividad que estaba realizando la víctima al momento de la muerte.Se convierte a NA los casos *sin información*

```{r}
f_data <- f_data %>% mutate(actividad_durante_el_hecho = ifelse(actividad_durante_el_hecho == "Sin información", NA_character_, actividad_durante_el_hecho))
```

### Manera de muerte
Indica la causa de la muerte
```{r}
f_data <- f_data %>% mutate(
  manera_de_muerte = case_when(
    manera_de_muerte == "Violenta - Suicidio" ~ "Suicidio",
    manera_de_muerte == "Violenta - Presunto Homicidio" ~ "Presunto homicidio",
    manera_de_muerte %in% c("Sin información","Sin Información") ~ NA_character_,
    TRUE ~ manera_de_muerte
  )
)
```

### Mecanismo causal
Corresponde al elemento o mecanismo que causó la muerte

```{r}
f_data <- f_data %>% mutate(
  mecanismo_causal = case_when(
    mecanismo_causal == "Mecanismo o agente explosivo" ~ "Agentes y mecanismo explosivo",
    mecanismo_causal == "Agente o mecanismo explosivo" ~ "Agentes y mecanismo explosivo",
    mecanismo_causal == "Otros" ~ "Otro",
    mecanismo_causal == "Corto contundente" ~ "Cortocontundente",
    mecanismo_causal == "Corto punzante" ~ "Cortopunzante",
    mecanismo_causal == "Proyectil de Arma de Fuego" ~ "Proyectil de arma de fuego",
    mecanismo_causal %in% c("Sin información","Sin Información") ~ NA_character_,
    TRUE ~ mecanismo_causal
  )
)
```

```{r}
sort(summary(as.factor(f_data$mecanismo_causal)))
```
### Parte agredida

```{r}
sort(summary(as.factor(f_data$diagnostico_topografico_de_la_lesion)))
```

Se convierte a NA los casos *sin información*

```{r}
f_data <- f_data %>% mutate(diagnostico_topografico_de_la_lesion = ifelse(diagnostico_topografico_de_la_lesion == "Sin información", NA_character_, diagnostico_topografico_de_la_lesion))
```


### Presunto agresor
Caracterización de la persona que se presume, o se sabe, ha sido el causante de la muerte. Aplica solo para homicidios.

El boletín Masatugó sobre homicidios hace una clasificación que se puede considerar para disminuir niveles [(Ver)](https://www.medicinalegal.gov.co/documents/20143/696494/1+Homicidios+Masatugo+sep+7-21.pdf)

```{r}
reemplazos <- c(
  "^Ex esposo ?\\(a\\)$" = "Ex-esposo(a)",
  "^Ex compañero ?\\(a\\) permanente$" = "Ex-compañero(a) permanente",
  "^Compañero ?\\(a\\) permanente$" = "Compañero(a) permanente",
  "^Esposo ?\\(a\\)$" = "Esposo(a)",
  "^Novio ?\\(a\\)$" = "Novio(a)",
  "^Ex novio ?\\(a\\)$" = "Ex-novio(a)",
  "^Ex amante$" = "Ex-amante",
  "^Amigo ?\\(a\\)$" = "Amigo(a)",
  "^Hijo ?\\(a\\)$" = "Hijo(a)",
  "^Hermano ?\\(a\\)$" = "Hermano(a)",
  "^Suegro ?\\(a\\)$" = "Suegro(a)",
  "^Cuñado ?\\(a\\)$" = "Cuñado(a)",
  "^Primo ?\\(a\\)$" = "Primo(a)",
  "^Empleado ?\\(a\\)$" = "Empleado(a)",
  "^Tío ?\\(a\\)$" = "Tío(a)",
  "^Encargado del cuidado$" = "Encargado del cuidado",
  "^Conocido sin ningun trato$" = "Conocido sin ningún trato",
  "^Compañero ?\\(a\\) de trabajo$" = "Compañero(a) de trabajo"
)

f_data <- f_data %>% 
  mutate(presunto_agresor = str_replace_all(presunto_agresor, reemplazos),
         presunto_agresor = ifelse(str_detect(presunto_agresor, "^Sin información$"), NA_character_, presunto_agresor))
```


```{r}
sort(summary(as.factor(f_data$presunto_agresor)))
```

### Valores faltantes
```{r}
# Buscar valores faltantes y celdas vacias ("")
na_empty <- data.frame(
  Column = names(f_data),
  total_na = sapply(f_data, function(col)
    sum(is.na(col))),
  total_empty = sapply(f_data, function(col)
    sum(col == "", na.rm = TRUE)),
  percent_na = sapply(f_data, function(col)
    round(sum(is.na(
      col
    )) / nrow(f_data) * 100, 2)),
  percent_empty = sapply(f_data, function(col)
    round(
      sum(col == "", na.rm = TRUE) / nrow(f_data) * 100, 2
    )),
  row.names = NULL
)

na_empty <- na_empty %>%
  filter(total_na > 0 | total_empty > 0) %>% arrange(desc(percent_na))

na_empty
```

Algunos valores faltantes en determinas columnas se pueden relacionar con los datos de otras columnas para intentar disminuir la cantidad de NA

Ahora, algunas variables tienen más del 50% de los registros con celdas
vacías, ya sea porque no se registró la información o porque esa
variable no fue pedida en todos los años considerados

```{r, include=FALSE}
# Filtrar nombre de las variables con el 50% de celdas vacías
NA_columns <- na_empty %>% 
  filter(percent_na > 50 | percent_empty > 50) %>% 
  pull(Column)
```

Las variables son:

```{r}
NA_columns
```

```{r}
f_final_data <- f_data %>%
  select(-all_of(c(NA_columns)))
```

Al eliminar estas variables, se obtiene una base de datos con
**`r nrow(f_final_data)` registros**.


## Lesiones no fatales

La base unida queda con un total `r n_f_row` filas y `r ncol(n_f_data)` variables:

```{r}
colnames(n_f_data)
```

### Selección de variables de interés
Se descartan las siguientes variables porque aplican en caso de que la muerte haya sido de forma accidental o por eventos de tránsito

-   Condición de la víctima
-   Medio de Desplazamiento o Transporte 
-   Servicio del Vehículo
-   Clase o Tipo de Accidente
-   Objeto de Colisión
-   Servicio del Objeto de Colisión

Además, se elimina *id* por no ser de relevancia
```{r}
n_f_data <- n_f_data %>% select(-c(condicion_de_la_victima,medio_de_desplazamiento_o_transporte,servicio_del_vehiculo,clase_o_tipo_de_accidente,objeto_de_colision,servicio_del_objeto_de_colision, id))
```


### Selección de casos según género
Dado que no se tiene **identidad de género** para todos los registros, se filtra por **sexo**
```{r}
summary(as.factor(n_f_data$identidad_de_genero))
```

```{r}
summary(as.factor(n_f_data$sexo_de_la_victima))
```

```{r}
n_f_data <- n_f_data %>% filter(sexo_de_la_victima == "Mujer")
```

Se obtiene una base de `r nrow(n_f_data)` filas. Se descartaron `r n_f_row - nrow(n_f_data)`.

```{r}
n_f_data <- n_f_data %>% select(-sexo_de_la_victima)
```


### Selección de casos según contexto (Tipo de violencia)

Como se mencionó anteriormente, los casos de lesiones no fatales se pueden clasificar en: lesiones en eventos de transporte, lesiones accidentales, exámenes de presunto delito sexual, violencia interpersonal e intrafamiliar. Se seleccionan los casos que corresponden a las últimas tres categorías: 


```{r}
unique(n_f_data$contexto_de_violencia)
```


```{r}
n_f_data <- n_f_data %>% filter(!(
  contexto_de_violencia %in% c(
    "7 Lesiones por Eventos de Transporte",
    "8 Lesiones Accidentales"
  ))
)
```

Se obtiene una base de `r nrow(n_f_data)` filas. Se descartaron `r n_f_row - nrow(n_f_data)`.

El boletín mensual del INMLCF [(Ver)](https://www.medicinalegal.gov.co/documents/20143/696494/1+Homicidios+Masatugo+sep+7-21.pdf) tiene una subclasificación para el tipo de violencia que puede servir para entender mejor los casos. Muchos niveles de esa subclasificación están siendo niveles en la variable **contexto** que debería tomar solo los tres niveles principales.

Por este motivo se crea una variable **def_naturaleza** para indicar el según nivel del tipo de violencia.


```{r}
n_f_data <- n_f_data %>% mutate(
  def_naturaleza = case_when(
    contexto_de_violencia == "5 Lesiones no Fatales contra el Adulto Mayor por Violencia Intrafamiliar" ~ "Violencia contra el adulto mayor",
    contexto_de_violencia == "6 Lesiones no Fatales por Violencia de Pareja" ~ "Violencia de Pareja",
    contexto_de_violencia == "4 Lesiones no Fatales por Violencia entre otros Familiares" ~ "Violencia entre otros familiares",
    contexto_de_violencia == "3 Lesiones no Fatales contra Niños, Niñas y Adolescentes por Violencia Intrafamiliar" ~ "Violencia contra niños, niñas y adolescentes",
    contexto_de_violencia == "Violencia Contra Niños, Niñas y Adolescentes (VIF)" ~ "Violencia contra niños, niñas y adolescentes",
    contexto_de_violencia == "Violencia Contra Niños, Niñas y Adolescentes (VIF)" ~ "Violencia contra niños, niñas y adolescentes",
    contexto_de_violencia == "Violencia Entre Otros Familiares (VIF)" ~ "Violencia entre otros familiares",
    contexto_de_violencia == "Violencia Contra el Adulto Mayor (VIF)" ~ "Violencia contra el adulto mayor",
    TRUE ~ NA_character_
  )
)  
```

Una vez utiliza la variable **contexto** para crear la subclasificación, se puede limpiar las categorías de esta variable

```{r}
n_f_data <- n_f_data %>% mutate(
  contexto_de_violencia = case_when(
     contexto_de_violencia == "5 Lesiones no Fatales contra el Adulto Mayor por Violencia Intrafamiliar" ~ "Violencia intrafamiliar",
      contexto_de_violencia == "1 Lesiones no Fatales por Violencia Interpersonal" ~ "Violencia Interpersonal",
    contexto_de_violencia == "6 Lesiones no Fatales por Violencia de Pareja" ~ "Violencia de Pareja",
    contexto_de_violencia == "2 Exámenes Medicolegales por Presunto Delito Sexual" ~ "Presunto Delito Sexual",
    contexto_de_violencia == "4 Lesiones no Fatales por Violencia entre otros Familiares" ~ "Violencia intrafamiliar",
    contexto_de_violencia == "3 Lesiones no Fatales contra Niños, Niñas y Adolescentes por Violencia Intrafamiliar" ~ "Violencia intrafamiliar",
    contexto_de_violencia == "Violencia Contra Niños, Niñas y Adolescentes (VIF)" ~ "Violencia contra niños, niñas y adolescentes",
    contexto_de_violencia == "Violencia Contra Niños, Niñas y Adolescentes (VIF)" ~ "Violencia contra niños, niñas y adolescentes",
    contexto_de_violencia == "Violencia Entre Otros Familiares (VIF)" ~ "Violencia intrafamiliar",
    contexto_de_violencia == "Violencia Contra el Adulto Mayor (VIF)" ~ "Violencia intrafamiliar",
    TRUE ~ str_to_title(contexto_de_violencia)
  ))
```



# Registros duplicados

```{r}
# Buscar registros duplicados
f_final_data %>%
  filter(duplicated(.)) %>%
  nrow()
```

```{r}
f_final_data <- f_final_data %>%
    distinct()
```

Finalmente, al eliminar los registros duplicados se obtiene una base de
datos depurada con **`r nrow(f_final_data)` registros.** y las siguientes variables:

```{r}
colnames(f_final_data)
```


```{r}
aux_nrow <- f_final_data %>%
  filter(if_all(everything(), ~ !is.na(.))) %>% 
  nrow()

```

**Importante:** Si se seleccionan las filas con registros totalmente completos se tiene una base de datos con **`r aux_nrow` filas**.

# Conversión a factor

A excepción de edad, semana del hecho, y fechas. 

```{r}
f_final_data <- f_final_data %>%
  mutate(across(
    .fns = as.factor                     
  ))
```

# Orden de las columnas

Se establece un nuevo orden en la base de datos para mayor facilidad en
el proceso de análisis.

```{r}
f_final_data <- f_final_data %>%
  select(
    pais_de_nacimiento_de_la_victima,
    grupo_de_edad_de_la_victima,
    grupo_mayor_menor_de_edad,
    ciclo_vital,
    estado_civil,
    escolaridad,
    pertenencia_grupal,
    ancestro_racial,
    ano_del_hecho,
    mes_del_hecho,
    dia_del_hecho,
    departamento_del_hecho_dane,
    municipio_del_hecho_dane,
    localidad_del_hecho,
    zona_del_hecho,
    def_naturaleza,
    circunstancia_del_hecho,
    mecanismo_causal,
    presunto_agresor,
    escenario_del_hecho,
    actividad_durante_el_hecho,
    manera_de_muerte,
    diagnostico_topografico_de_la_lesion,
    razon_del_suicidio
  )
```

# Bases de datos depuradas

```{r}
# Guardar base de datos 
# save_data(final_data, "medata_1900_2022_debugged", type = "interim", format = "csv")
```
