---
title: "Untitled"
output: html_document
date: "2025-03-12"
---

```{r setup, include=FALSE}
knitr::opts_chunk$set(echo = TRUE)
```

```{r}
# source("../../utils/load_data.R")
library(here)
library(hms)
library(dplyr)
library(forcats)
library(lubridate)
library(stringr)
library(stringi)
library(janitor)
```

```{r}
fatales_deb <- load_data("INMLCF_fatales_debugged_2015_2024.csv",type = "interim")
```

Se eliminan los registros donde la naturaleza del hecho es NAN (esto para poder tener más claridad de que sí sea un caso de VBG) y en caso de que sean Autolesión Voluntaria se eliminan los registros donde Razón del Suicidio en NAN.

```{r}
fatales_deb <- fatales_deb %>%
  filter(!is.na(def_naturaleza) & (!def_naturaleza == "Otra") )
```

```{r}
sort(summary(as.factor(fatales_deb$def_naturaleza)))
```

```{r}
unique(fatales_deb %>%
  filter(def_naturaleza=="Autolesión voluntaria") %>% select(razon_del_suicidio))
```
Se procede a eliminar los registros donde la naturaleza es "Autolesión Voluntaria" pero la razón del suicidio es NA

```{r}
fatales_deb <- fatales_deb %>%
  filter(!(def_naturaleza == "Autolesión voluntaria" & is.na(razon_del_suicidio)))
```

Eliminar razón del suicidio
```{r}
fatales_deb <- fatales_deb %>% select(-razon_del_suicidio)
```

```{r}
na_empty <- data.frame(
  Column = names(fatales_deb),
  total_na = sapply(fatales_deb, function(col)
    sum(is.na(col))),
  total_empty = sapply(fatales_deb, function(col)
    sum(col == "", na.rm = TRUE)),
  percent_na = sapply(fatales_deb, function(col)
    round(sum(is.na(
      col
    )) / nrow(fatales_deb) * 100, 2)),
  percent_empty = sapply(fatales_deb, function(col)
    round(
      sum(col == "", na.rm = TRUE) / nrow(fatales_deb) * 100, 2
    )),
  row.names = NULL
)

na_empty <- na_empty %>%
  filter(total_na > 0 | total_empty > 0) %>% arrange(desc(percent_na))

na_empty
```


Valores Faltantes por registros
```{r}
fatales_deb$NA_Count <- rowSums(is.na(fatales_deb))
```


```{r}
summary(as.factor(fatales_deb$NA_Count))
```

