---
title: "INMLCF_debugging"
output: html_document
---

# Información de la bases de datos

Es una base que registra casos de lesiones fatales de causa externa entre 01/enero y 30/noviembre del 2024 atendidos por Instituto Nacional de Medicina Legal y Ciencias Forenses. 

- Se debe aclarar que estos casos son solo los atendidos por INMLCF y los agregados al sistema del instituto del sector salud. Es importante tenerlo en cuenta porque no todos los casos atendidos en el sector salud o por investigados por las autoridades judiciales son conocidos reportados a INMLCF.

- De conformidad con el párrafo que antecede, las cifras que aporta la entidad, se entregan a manera de presunción, por cuanto, únicamente mediante las investigaciones a cargo de las diligencias de cada caso, se puede establecer con certeza las circunstancias en las que ocurrieron los hechos. **Sin embargo, en la base de MEData también todos son sospechosos o problables** 


# Lectura de las bases de datos

```{r, include=FALSE}
source("../../utils/load_data.R")
library(here)
library(hms)
library(dplyr)
library(forcats)
library(lubridate)
library(stringr)
library(stringi)
```

```{r}
# Bases de datos de lesiones fatales
f_data <- load_data("fatales_INMLCF_2024.csv", type = "raw")
f_row <- nrow(f_data)

# Bases de datos de lesiones no fatales
n_f_data <- load_data("no_fatales_INMLCF_2024.csv", type = "raw")
n_f_row <- nrow(n_f_data)
```

## Nuevas variables

La base de datos con casos de lesiones fatales tiene 26.457 registros y 39 variables mientras que casos de lesiones no fatales tiene 182.795 registros y 42 variables.
Estas bases de datos tiene variables que no tienen las otras porque no se piden en la ficha de notificación:

- Escolaridad
```{r}
unique(f_data$Escolaridad)
```

- Estado civil
```{r}
unique(f_data$Estado.Civil)
```

- Actividad durante el hecho
```{r}
unique(f_data$Actividad.Durante.el.Hecho)
```

- Circunstancia del hecho
```{r}
unique(f_data$Circunstancia.del.Hecho)
```

```{r}
unique(n_f_data$Circunstancia.del.Hecho)
```

- Mecanismo causal
```{r}
unique(f_data$Mecanismo.Causal)
```

- Parte agredida
```{r}
unique(f_data$Diagnóstico.Topográfico.de.la.Lesión)
```

- Condición victima
```{r}
unique(f_data$Condición.de.la.Víctima)
```

- Medio de Desplazamiento o Transporte
```{r}
unique(f_data$Medio.de.Desplazamiento.o.Transporte)
```

- Servicio del vehículo
```{r}
unique(f_data$Servicio.del.Vehículo)
```

- Tipo de accidente
```{r}
unique(f_data$Clase.o.Tipo.de.Accidente)
```
- Objeto de colisión
```{r}
unique(f_data$Objeto.de.Colisión)
```

- Servicio del objeto de colisión
```{r}
unique(f_data$Servicio.del.Objeto.de.Colisión)
```

## Variables diferentes en estas bases

- Grupo poblacional
```{r}
unique(f_data$Pertenencia.Grupal)
```

- Ancestro racial
```{r}
unique(f_data$Ancestro.Racial)
```

- Manera muerte
```{r}
unique(f_data$Manera.de.Muerte)
```

- Razón del suicidio
```{r}
unique(f_data$Razón.del.Suicidio)
```

- Tipo de discapacidad
```{r}
unique(n_f_data$Tipo.de.Discapacidad)
```
- Contexto de violencia
```{r}
unique(n_f_data$Contexto.de.Violencia)
```

- Días de incapacidad

```{r}
unique(n_f_data$Días.de.Incapacidad.Medicolegal)
```

- Sexo del presunto agresor

```{r}
unique(n_f_data$Sexo.del.Presunto.Agresor)
```
- Factor Desencadenante de la Agresión

```{r}
unique(n_f_data$Factor.Desencadenante.de.la.Agresión)
```
## Casos de mujeres
Ambas bases de datos tiene **sexo, orientación e identidad de género y transgénero** de la víctima. Para filtrar los casos se utiliza únicamente **identidad de género** porque la variable **transgénero** no indica de que género a que género se hizo la transición.

Sin embargo, en la base de datos de casos fatales son más los casos con NA que de mujeres

```{r}
summary(as.factor(f_data$Identidad.de.Género))
```

```{r}
summary(as.factor(f_data$Sexo.de.la.víctima))
```
En el caso de la base de datos de lesiones no fatales no sucede igual:
```{r}
summary(as.factor(n_f_data$Identidad.de.Género))
```

```{r}
summary(as.factor(f_data$Sexo.de.la.víctima))
```

```{r}
f_data <- f_data %>% filter(Identidad.de.Género == "Femenino")
f_row <- nrow(f_data)


n_f_data <- n_f_data %>% filter(Identidad.de.Género == "Femenino")
n_f_row <- nrow(n_f_data)
```

La base de fatales disminuye `r f_row - nrow(f_data)` y no fatales `r n_f_row - nrow(n_f_data)`

## Casos relacionados con violencia de género

La variable **circunstancia del hecho** está en ambas bases. Se filtran según los niveles que se consideran están relacionados con la violencia basada en género

```{r}
f_data <- f_data %>% filter(Circunstancia.del.Hecho %in% c(
  "Violencia de pareja",
  "Violencia entre otros familiares",
  "Feminicidio",
  "Violencia al adulto mayor",
  "Violencia a niños, niñas y adolescentes",
  "Negligencia",
  "Celos",
  "Acceso carnal violento",
  "Presunta explotación sexual",
  "Tortura",
  "Machismo",
  "Hostigamiento",
  "Trabajo forzoso",
  "Agresión o ataque sexual",
  "Violencia sexual",
  "Abuso de autoridad",
  "Violencia sociopolítica",
  "Violencia económica"
))
```

La base de fatales disminuye `r f_row - nrow(f_data)`. 

```{r}
n_f_data <- n_f_data %>% filter(
  Circunstancia.del.Hecho %in% c(
    "Abuso sexual",
    "Acoso sexual",
    "Abandono",
    "Sin información",
    "Acceso carnal violento",
    "Celos",
    "Machismo",
    "Pornografía",
    "Agresión o ataque sexual",
    "Obligar a realizar actos sexuales",
    "Hostigamiento",
    "Presunta explotación sexual y comercial",
    "Desnudez forzada",
    "Retención legal",
    "Obligar a presenciar actos sexuales",
    "Matoneo",
    "Presunta trata de personas con fines de explotación sexual",
    "Negligencia",
    "Violencia económica",
    "Contacto engañoso vía internet",
    "Desaparición forzada",
    "Acto sexual violento con persona protegida",
    "Violencia sociopolítica",
    "Tortura",
    "Presunta esclavitud sexual o prostitución forzada",
    "Violencia sexual en el contexto del conflicto armado",
    "Acto sexual violento",
    "Embarazo forzado"
  )
)


```

Esta base de no lesiones disminuyó a `r n_f_row - nrow(n_f_data)` y tiene otra variable llamada **contexto de la violencia**. 

```{r}
unique(n_f_data$Contexto.de.Violencia)
```
Se filtra por los casos que no están relacionados a accidentes de tránsito

```{r}
n_f_data <- n_f_data %>% filter(Contexto.de.Violencia != "7 LESIONES POR EVENTOS DE TRANSPORTE" & Contexto.de.Violencia != "8 LESIONES ACCIDENTALES")
```

La base resultante disminuyó a disminuyó a `r n_f_row - nrow(n_f_data)` registros

```{r}

```

