---
title: "No fatales"
output: html_document
date: "2025-06-01"
---

```{r setup, include=FALSE}
knitr::opts_chunk$set(echo = TRUE)
```

```{r, include=FALSE}
knitr::opts_chunk$set(echo=FALSE, message = FALSE, warning = FALSE)
source("../../utils/load_data.R")
library(here)
library(hms)
library(dplyr)
library(forcats)
library(lubridate)
library(stringr)
library(stringi)
library(janitor)
```
# Lesiones no fatales

## Lectura de las bases de datos

```{r}
# Bases de datos de lesiones no fatales 2024
n_f_data_24 <- load_data("INMLCF/no_fatales_INMLCF_2024.csv", type = "raw")

# Bases de datos de lesiones no fatales 2015 - 2023
se_data <- load_data("INMLCF/sexual_INMLCF_2015_2023.csv", type = "raw")
interp_data <- load_data("INMLCF/interpersonal_INMLCF_2015_2023.csv", type = "raw")
intraf_data <- load_data("INMLCF/intrafamiliar_INMLCF_2015_2023.csv", type = "raw")
```

Las bases de datos relacionadas con lesiones no fatales están compuestas
así:

-   **Lesiones por presunto delito sexual** tiene `r nrow(se_data)`
    registros y `r ncol(se_data)` columnas.

-   **Lesiones por violencia interpersonal** tiene `r nrow(interp_data)`
    registros y `r ncol(interp_data)` columnas.

-   **Lesiones por violencia intrafamiliar** tiene `r nrow(intraf_data)`
    registros y `r ncol(intraf_data)` columnas.

Con respecto a la base del 2024, en ella se encuentran registros que no
están relacionados con el indicador VGB. El indicador se compone por los
casos de presunto delito sexual, violencia interpersonal e familiar. Por
ende, se seleccionan los casos que corresponden a las últimas tres
categorías:

```{r}
unique(n_f_data_24$Contexto.de.Violencia)
aux_nf_nrow <- nrow(n_f_data_24)
```

```{r}
n_f_data_24 <- n_f_data_24 %>% filter(!(
  Contexto.de.Violencia %in% c(
    "7 Lesiones por Eventos de Transporte",
    "8 Lesiones Accidentales"
  ))
)
```

Obteniendo una base con `r nrow(n_f_data_24)` registros y
`r ncol(n_f_data_24)` columnas. Se descartaron
`r aux_nf_nrow - nrow(n_f_data_24)` registros.

```{r}
n_f_data_24 <- n_f_data_24 %>% clean_names()
se_data <- se_data%>% clean_names()
interp_data <- interp_data%>% clean_names()
intraf_data <- intraf_data%>% clean_names()
```

Las bases de datos de 2024 y 2015-2023 no comparten las siguientes
variables:

```{r}
cols1 <- colnames(n_f_data_24)
cols2 <- colnames(se_data)
cols3 <- colnames(interp_data)
cols4 <- colnames(intraf_data)
unique_cols <- setdiff(
  union(cols1, union(cols2, union(cols3, cols4))),  
  intersect(intersect(intersect(cols1, cols2), cols3), cols4) 
)

unique_cols
```

Dado que todas se encuentran en la base de 2024, al unirlas quedarían
mínimo `r nrow(se_data) + nrow(interp_data) + nrow(intraf_data)` NA en
cada una de estas variables. Se decide entonces eliminarlas antes de
unificar las bases.

```{r}
n_f_data_24 <- n_f_data_24 %>% select(-all_of(unique_cols))
```

Inicialmente, se construirá una variable que relacione de donde provienen los datos para unificar los datos.

```{r}
n_f_data_24$bd <- "2024"
se_data$bd <- "Violencia sexual"
interp_data$bd <- "Violencia interpersonal"
intraf_data$bd <- "Violencia intrafamiliar"
```

```{r}
# Unir casos no fatales
n_f_data <- bind_rows(n_f_data_24,se_data,interp_data,intraf_data)
n_f_nrow <- nrow(n_f_data)
colnames(n_f_data)
```

## Depuración de las bases de datos

La base unida queda con un total `r n_f_nrow` filas y `r ncol(n_f_data)`
variables:

```{r}
colnames(n_f_data)
```



```{r, include=FALSE}
replace_info <- function(df) {
  df[] <- lapply(df, function(col) {
    if (is.character(col) | is.factor(col)) {  # Apply only to text columns
      col <- ifelse(col == "Sin Información", "Sin información", col)
    }
    return(col)
  })
  return(df)
}

n_f_data <- replace_info(n_f_data)
```

### Selección de variables de interés

Se descartan las siguientes variables porque aplican en caso de que la
muerte haya sido de forma accidental o por eventos de tránsito

-   Condición de la víctima
-   Medio de Desplazamiento o Transporte
-   Servicio del Vehículo
-   Clase o Tipo de Accidente
-   Objeto de Colisión
-   Servicio del Objeto de Colisión

Además, se elimina *id* por no ser de relevancia

```{r}
n_f_data <- n_f_data %>% select(-c(condicion_de_la_victima,medio_de_desplazamiento_o_transporte,servicio_del_vehiculo,clase_o_tipo_de_accidente,objeto_de_colision,servicio_del_objeto_de_colision, id))
```

### Selección de casos según género

Dado que no se tiene **identidad de género** para todos los registros,
se filtra por **sexo** los casos en que la víctima sea mujer

```{r}
sort(summary(as.factor(n_f_data$sexo_de_la_victima)))
```

```{r}
n_f_data <- n_f_data %>% filter(sexo_de_la_victima == "Mujer")
```

Se obtiene una base de `r nrow(n_f_data)` filas. Se descartaron
`r n_f_nrow - nrow(n_f_data)`.

```{r}
n_f_nrow <- nrow(n_f_data)
n_f_data <- n_f_data %>% select(-sexo_de_la_victima)
```
### Contexto de violencia - Intrafamiliar sub

```{r}
sort(summary(as.factor(n_f_data_24$contexto_de_violencia)))
```
```{r}
sort(summary(as.factor(se_data$contexto_de_violencia)))
```

```{r}
sort(summary(as.factor(intraf_data$contexto_de_violencia)))
```
```{r}
sort(summary(as.factor(interp_data$contexto_de_violencia)))
```

De acuerdo al inventario de información institucional sobre violencia
por razones de sexo y género
[(Ver)](https://drive.google.com/drive/folders/1S2whOOYy8lprE9X7PNPouyaonWAtXaMO)
cuando la lesión no fatal se dio por violencia intrafamiliar, el caso se
puede sub-clasificar en violencia contra NNA, de pareja, contra adulto
mayor o entre otros familiares.

Como se vio anteriormente, esta agrupación se encuentra combinada con la
principal (violencia intrafamiliar, interpersonal y presunto delito
sexual) en la variable **contexto_de_violencia**.

```{r}
sort(summary(as.factor(n_f_data$contexto_de_violencia)))
```

Pensando en separar esa sub-agrupación y en contar con una variable que
describa la naturaleza de la violencia pero que además se puede unir con
la base de datos de fatales, se propone lo siguiente:

-   construir una variable llamada **intrafamiliar_sub** con niveles:
    violencia de pareja, violencia contra adulto mayor, Violencia contra
    niños, niñas y adolescentes, Violencia entre otros familiares y No
    aplica cuando sea un tipo de violencia diferente a la intrafamiliar.

-   Modificar la variable **contexto_de_violencia** para que quede solo
    con: violencia intrafamiliar, violencia interpersonal y presunto
    delito sexual. Los dos primeros niveles también se encuentran en la
    variable **def_naturaleza** y permitirían una unión coherente entre
    las bases.

**Nota:** en la variable **def_naturaleza** de la base de fatales está
el nivel violencia sexual que se podría cambiar a "presunto delito
sexual" para que coincida con el nivel que tendrá la variable
**contexto_de_violencia**, pero no se hace para no incurrir en una
afirmación errónea.

```{r}
n_f_data <- n_f_data %>% mutate(
  intrafamiliar_sub = case_when(
    contexto_de_violencia %in% c(
      "5 Lesiones no Fatales contra el Adulto Mayor por Violencia Intrafamiliar",
      "Violencia Contra el Adulto Mayor (VIF)"
    ) ~ "Violencia contra el adulto mayor",
    contexto_de_violencia %in% c(
      "6 Lesiones no Fatales por Violencia de Pareja",
      "Violencia de Pareja"
    ) ~ "Violencia de pareja",
    contexto_de_violencia %in% c(
      "3 Lesiones no Fatales contra Niños, Niñas y Adolescentes por Violencia Intrafamiliar",
      "Violencia Contra Niños, Niñas y Adolescentes (VIF)"
    ) ~ "Violencia contra niños, niñas y adolescentes",
    contexto_de_violencia %in% c(
      "4 Lesiones no Fatales por Violencia entre otros Familiares",
      "Violencia Entre Otros Familiares (VIF)"
    ) ~ "Violencia entre otros familiares",
    is.na(contexto_de_violencia) ~ NA_character_,
     TRUE ~ "No aplica"
  )
)
```

Se renombran los niveles de la variable contexto de violencia.

```{r}
n_f_data <- n_f_data %>% mutate(
  contexto_de_violencia = case_when(
    contexto_de_violencia %in% c(
      "5 Lesiones no Fatales contra el Adulto Mayor por Violencia Intrafamiliar",
      "4 Lesiones no Fatales por Violencia entre otros Familiares",
      "3 Lesiones no Fatales contra Niños, Niñas y Adolescentes por Violencia Intrafamiliar",
      "Violencia Entre Otros Familiares (VIF)",
      "Violencia Contra el Adulto Mayor (VIF)",
      "Violencia Contra Niños, Niñas y Adolescentes (VIF)",
      "Violencia de Pareja",
      "6 Lesiones no Fatales por Violencia de Pareja"
    ) ~ "Violencia intrafamiliar",
    
    contexto_de_violencia %in% c(
      "1 Lesiones no Fatales por Violencia Interpersonal",
      "Violencia Interpersonal"
    ) ~ "Violencia interpersonal",
    
    contexto_de_violencia %in% c(
      "2 Exámenes Medicolegales por Presunto Delito Sexual",
      "Presunto Delito Sexual"
    ) ~ "Presunto delito sexual",
    
    TRUE ~ NA_character_  # Se usa NA_character_ en lugar de NA
  )
)
```

```{r}
sort(summary(as.factor(n_f_data$intrafamiliar_sub)))
```
```{r}
sort(summary(as.factor(n_f_data$contexto_de_violencia)))
```


### Año del hecho

```{r}
table(n_f_data$ano_del_hecho) # Las cifras concuerdan con los datos mostrados en https://www.medicinalegal.gov.co/cifras-de-lesiones-de-causa-externa
```

### Mes del hecho

```{r}
sort(summary(as.factor(n_f_data$mes_del_hecho)))
```

```{r}
n_f_data <- n_f_data %>% mutate(
  mes_del_hecho = str_to_title(mes_del_hecho)
)
```

```{r}
sort(summary(as.factor(n_f_data$mes_del_hecho)))
```

Se unificaron los niveles con escritura diferente.

### Día del hecho

```{r}
sort(summary(as.factor(n_f_data$dia_del_hecho)))
```

```{r}
n_f_data <- n_f_data %>% mutate(
  dia_del_hecho = str_to_title(dia_del_hecho)
)
```

Se unificaron los niveles con escritura diferente.

### Rango de hora

```{r}
n_f_data <- n_f_data %>%
  mutate(rango_de_hora_del_hecho_x_3_horas = str_replace(rango_de_hora_del_hecho_x_3_horas, " a ", " - "))

```

```{r}
sort(summary(as.factor(n_f_data$rango_de_hora_del_hecho_x_3_horas)))
```

Se unificaron los niveles con escritura diferente.

### Departamento del hecho

Se cuenta tanto con el código de DIVIPOLA como el nombre del
departamento. Se comienza verificando cuáles departamentos no
corresponden a departamentos de colombia con ayuda de la codificación
Divipola

```{r, message=FALSE, warning=FALSE}
DIVIPOLA <- load_data("DIVIPOLA.xlsx", type = "raw", col_types = c("numeric", "text", "numeric", 
        "text", "text"))
```

```{r}
aux_data <- n_f_data %>%
  filter(!codigo_dane_departamento %in% DIVIPOLA$codigo_dane_departamento) %>% select(codigo_dane_departamento,departamento_del_hecho_dane, localidad_del_hecho)
```

Son en total `r nrow(aux_data)` registros en los cuales el código no se
encuentra en la codificación oficial. Sin embargo, todos los casos son
*999* entonces se asume que es falta de información. Ejemplo:

```{r}
aux_data %>% slice_sample(n=5)
```


```{r}
aux_data <- n_f_data %>%
  filter(!str_to_lower(departamento_del_hecho_dane) %in% str_to_lower(DIVIPOLA$nombre_departamento)) %>% select(codigo_dane_departamento,departamento_del_hecho_dane,localidad_del_hecho)
```

Luego,se encuentran registros en los cuales el nombre
no está en la codificación oficial. Los nombres son:

```{r}
unique(aux_data$departamento_del_hecho_dane)
```

Se renombran estos niveles a como aparece en Divipola

```{r}
n_f_data <- n_f_data %>%
  mutate(departamento_del_hecho_dane = case_when(
    str_to_lower(departamento_del_hecho_dane) == "quindio" ~ "Quindío",
    str_to_lower(departamento_del_hecho_dane) == "san andrés y providencia" ~ "Archipiélago de San Andrés, Providencia y Santa Catalina",
    TRUE ~ departamento_del_hecho_dane
  ))
```

Luego, se verifica si hay casos donde haya discordancia entre el código
y el nombre del departamento

```{r}
n_f_data %>%
  left_join(DIVIPOLA %>% distinct(codigo_dane_departamento, .keep_all = TRUE), by = c("codigo_dane_departamento" = "codigo_dane_departamento")) %>%
  filter(str_to_lower(departamento_del_hecho_dane) != str_to_lower(nombre_departamento)) %>% select(codigo_dane_departamento,departamento_del_hecho_dane,localidad_del_hecho)
```

Finalmente, se decide quedarse tanto con el código como con el nombre
del departamento.

```{r}
sort(summary(as.factor(n_f_data$departamento_del_hecho_dane)))
```

### Municipio del hecho

Se cuenta tanto con el código de DIVIPOLA como el nombre del
municipio/ciudad/distrito. Se comienza verificando cuáles
municipio/ciudad/distrito no son de colombia con ayuda de la
codificación Divipola

```{r}
aux_data <- n_f_data %>%
  filter(!codigo_dane_municipio %in% DIVIPOLA$codigo_dane_municipio) %>% select(codigo_dane_municipio,municipio_del_hecho_dane, localidad_del_hecho)
```

Son en total `r nrow(aux_data)` registros en los cuales el código no se
encuentra en la codificación oficial. Los códigos son:

```{r}
aux_data %>% group_by(codigo_dane_municipio) %>% summarise(cantidad = n())
```

El código **27086** no aparece en la base de datos por recientes cambios
administrativos y de distribución territorial. Este código hace
referencia a Belén de Bajirá en el Chocó. Mientras que el valor **999**
se asume información faltante.


Con respecto al nombre se encontraron las siguientes discordancias pero
se comprobó que corresponden a diferencia en la escritura. Por lo tanto,
se re-nombran estos casos

```{r}
n_f_data %>%
  filter(!str_to_lower(municipio_del_hecho_dane) %in% str_to_lower(DIVIPOLA$nombre_municipio)) %>% select(codigo_dane_municipio,municipio_del_hecho_dane) %>% group_by(codigo_dane_municipio) %>%   summarise(municipios_diferentes = paste(unique(municipio_del_hecho_dane), collapse = ", "))
```

```{r}
n_f_data <- n_f_data %>% mutate(
  municipio_del_hecho_dane = case_when(
    municipio_del_hecho_dane =="Cuaspúd" ~ "Cuaspud Carlosama",
    municipio_del_hecho_dane =="Barranco Minas" ~ "Barrancominas",
    municipio_del_hecho_dane =="Belén de Bajirá" ~ "Nuevo belén de Bajirá",
    municipio_del_hecho_dane == "Guapí" ~ "Guapi",
    municipio_del_hecho_dane == "Ancuyá" ~ "Ancuya",
    municipio_del_hecho_dane == "Cali" ~ "Santiago de Cali",
   municipio_del_hecho_dane == "Mompós" ~ "Santa cruz de Mompox",
   municipio_del_hecho_dane == "Güicán" ~ "Güicán de la Sierra",
   municipio_del_hecho_dane == "Piendamó" ~ "Piendamó - Tunía",
   municipio_del_hecho_dane == "Sotara" ~ "Sotará - Paispamba",
   municipio_del_hecho_dane == "San Luis de Cubarral" ~ "Cubarral",
   municipio_del_hecho_dane == "Cúcuta" ~ "San José de Cúcuta",
   municipio_del_hecho_dane == "Coloso" ~ "Colosó",
   municipio_del_hecho_dane == "Tolú Viejo" ~ "San José de toluviejo",
   municipio_del_hecho_dane == "Armero Guayabal" ~ "Armero",
   TRUE ~ municipio_del_hecho_dane
  )
)
```

Luego, se verifica en cuántos registros no concuerdan el código y el
nombre del departamento

```{r}
n_f_data %>%
  left_join(
    DIVIPOLA %>% distinct(codigo_dane_municipio, .keep_all = TRUE),
    by = c("codigo_dane_municipio" = "codigo_dane_municipio")
  ) %>%
  filter(str_to_lower(municipio_del_hecho_dane) != str_to_lower(nombre_municipio)) %>%
  select(codigo_dane_municipio, municipio_del_hecho_dane) %>%
  group_by(codigo_dane_municipio) %>%   summarise(municipios_diferentes = paste(unique(municipio_del_hecho_dane), collapse = ", "))
```

Finalmente, se decide quedarse tanto con el código como con el nombre
del municipio

```{r}
(summary(as.factor(n_f_data$municipio_del_hecho_dane)))
```

```{r}
n_f_data %>% filter(departamento_del_hecho_dane=="Sin información") %>% group_by(bd) %>% summarise(n=n())

```


### Localidad

```{r}
n_f_data <- n_f_data %>% mutate(
  localidad_del_hecho = case_when(
    localidad_del_hecho == "San Cristobal" ~ "San Cristóbal",
    localidad_del_hecho == "Fontibon"  ~ "Fontibón",
    localidad_del_hecho == "Los Martires"  ~ "Los Mártires",
    localidad_del_hecho == "Santafé"  ~ "Santa Fe",
    localidad_del_hecho == "Usaquen"  ~ "Usaquén",
    localidad_del_hecho == "Fontibon"  ~ "Fontibón",
    localidad_del_hecho == "Engativa"  ~ "Engativá",
    TRUE ~ localidad_del_hecho
  )
) 
```

Hace alusión a un lugar específico de una ciudad donde ocurrieron los
hechos. El diccionario indica que el término localidad se usa para los
distritos especiales como Bogotá y Cartagena y para las demás ciudades
se utiliza el término de comuna

```{r}
sort(summary(as.factor(n_f_data$localidad_del_hecho)))
```

Se observa que efectivamente esta variable registra solo localidades y
que para esta base solo está registrando localidades de Bogotá.

```{r}
aux_data <- n_f_data %>% filter(!is.na(localidad_del_hecho) & localidad_del_hecho != "No aplica") %>% select(departamento_del_hecho_dane,municipio_del_hecho_dane,localidad_del_hecho)

unique(aux_data$departamento_del_hecho_dane)
```

Para los demás distritos están tomando valor de "No aplica" o "NA"

```{r}
n_f_data %>% filter(municipio_del_hecho_dane %in% c("Barranquilla","Cartagena de indias","Medellín","Santiago de Cali","Riohacha")) %>% select(departamento_del_hecho_dane,municipio_del_hecho_dane,localidad_del_hecho) %>% slice_sample(n = 5)
```

**Nota:** Dado lo anterior, se procede a eliminar esta variable. 
```{r}
n_f_data <- n_f_data %>% select(-localidad_del_hecho)
```


### Zona del hecho

Clasificación del territorio que diferencia los espacios comprendidos
dentro del casco urbano de un municipio y los centros poblados (zona
urbana), de los que están fuera de él (zona rural).

```{r}
sort(summary(as.factor(n_f_data$zona_del_hecho)))
```

Se unificaron niveles que representan lo mismo.

```{r}
n_f_data <- n_f_data %>% mutate(
  zona_del_hecho = case_when(
    zona_del_hecho == "Centro poblado(corregimiento, inspección de policía y caserío)"  ~ "Centro poblado (corregimiento, inspección de policía y caserío)",
    TRUE ~ zona_del_hecho
  )
)
```

```{r}
n_f_data %>% filter(zona_del_hecho=="Sin información") %>% group_by(bd) %>% summarise(n=n())
```

### Escenario del hecho

Hace referencia al escenario donde ocurrieron los hechos. Se unifican
niveles que representan lo mismo.

```{r}
n_f_data <- n_f_data %>% mutate(
  escenario_del_hecho = str_to_lower(escenario_del_hecho)
)

n_f_data <- n_f_data %>% mutate(
  escenario_del_hecho = case_when(
    escenario_del_hecho  == "vehículo de servicio particular" ~ "vehículo servicio particular",
    escenario_del_hecho  == "calle (autopista, avenida, dentro de la ciudad)" ~ "vía pública",
    escenario_del_hecho  == "piscina, jacuzzi (establecimientos turísticos)" ~ "piscina y jacuzzi (establecimientos turísticos, recreativos, deportivos)",
        escenario_del_hecho  == "medio de transporte masivo" ~ "transporte masivo",
    TRUE ~ escenario_del_hecho
  )
)
```

```{r}
unique(n_f_data$escenario_del_hecho)
```

### Actividad durante el hecho

Se unificaron algunos niveles que representan lo mismo

```{r}
n_f_data <- n_f_data %>% mutate(
  actividad_durante_el_hecho = case_when(
    actividad_durante_el_hecho == "Actividades relacionadas con el aprendizaje" ~ "Actividades relacionadas con el estudio y el aprendizaje",
    actividad_durante_el_hecho %in% c("Actividades relacionadas con manifestaciones públicas (marchas, protestas, etc.)","Actividades relacionadas con manifestaciones públicas (Marchas, protestas, etc)") ~ "Actividades relacionadas con manifestaciones públicas (marchas, protestas, etc)",
    actividad_durante_el_hecho == "Quehacer habitualmente no remunerado" ~ "Actividades de trabajo doméstico no pagado para el uso del propio hogar",
        actividad_durante_el_hecho == "Actividades de tiempo libre" ~ "Actividad de tiempo libre",
    TRUE ~ actividad_durante_el_hecho
  )
)
```

```{r}

sort(summary(as.factor(n_f_data$actividad_durante_el_hecho)))
```

### Mecanismo causal

Corresponde a la clasificación de los tipos de mecanismos
fisiopatológicos que conllevaron a la lesión de la persona

```{r}
unique(n_f_data$mecanismo_causal)
```

```{r}
n_f_data <- n_f_data %>% mutate(
  mecanismo_causal = case_when(
    mecanismo_causal == "Mecanismo o agente explosivo" ~ "Agentes y mecanismo explosivo",
    mecanismo_causal == "Agente o mecanismo explosivo" ~ "Agentes y mecanismo explosivo",
    mecanismo_causal == "Otros" ~ "Otro",
    mecanismo_causal == "Corto contundente" ~ "Cortocontundente",
    mecanismo_causal == "Corto punzante" ~ "Cortopunzante",
    mecanismo_causal == "Proyectil de Arma de Fuego" ~ "Proyectil de arma de fuego",
    mecanismo_causal == "Caústico" ~ "Cáustico",
    mecanismo_causal %in% c("Agente químico corrosivo","Agente químico irritante","Agente químico tóxico") ~ "Agente químico",
    TRUE ~ mecanismo_causal
  )
)
```




```{r}
n_f_data %>% filter(contexto_de_violencia == "Presunto delito sexual") %>% group_by(contexto_de_violencia,mecanismo_causal) %>% summarise(n=n())
```


Por lo tanto, al no coincidir la cantidad de "No aplica" con la cantidad
de casos de presunto delito sexual, se decide cambiar los casos a "No aplica", para tener concordancia con el diccionario de datos.

```{r}
n_f_data <- n_f_data %>% mutate(
  mecanismo_causal = case_when(
    contexto_de_violencia == "Presunto delito sexual" ~ "No aplica",
    TRUE ~ mecanismo_causal
  )
)
```

```{r}
sort(summary(as.factor(n_f_data$mecanismo_causal)))
```

### Parte agredida

Zona anatómica general establecida por la valoración médico legal, donde
se produjo la lesión.

```{r}
n_f_data <- n_f_data %>% mutate(
  diagnostico_topografico_de_la_lesion = str_to_lower(diagnostico_topografico_de_la_lesion)
)

sort(summary(as.factor(n_f_data$diagnostico_topografico_de_la_lesion)))
```

```{r}
aux_data <- n_f_data %>% filter(contexto_de_violencia == "Presunto delito sexual") %>% select(contexto_de_violencia,diagnostico_topografico_de_la_lesion)
```

El diccionario indica que esta variable no aplica para los casos de
presunto delito sexual. Se encontró que el
`r round((nrow(aux_data)*100)/nrow(n_f_data),2)` % de los casos de
presunto abuso sexual toman un valor en esta variable

```{r}
n_f_data %>% filter(contexto_de_violencia == "Presunto delito sexual") %>% group_by(diagnostico_topografico_de_la_lesion) %>% summarise(cantidad = n())
```
```{r}
n_f_data %>% filter(diagnostico_topografico_de_la_lesion=="no aplica") %>% group_by(bd) %>% summarise(n=n())
```

```{r}
n_f_data %>% filter(diagnostico_topografico_de_la_lesion=="no aplica" & bd=="2024") %>% group_by(contexto_de_violencia) %>% summarise(n=n())

```

Por lo tanto, al no coincidir la cantidad de "No aplica" con la cantidad
de casos de presunto delito sexual,se decide cambiar los casos a "No aplica", para tener concordancia con el diccionario de datos.

```{r}
n_f_data <- n_f_data %>% mutate(
  diagnostico_topografico_de_la_lesion = case_when(
    contexto_de_violencia == "Presunto delito sexual" ~ "No aplica",
    TRUE ~ diagnostico_topografico_de_la_lesion
  )
)
```

```{r}
sort(summary(as.factor(n_f_data$diagnostico_topografico_de_la_lesion)))
```

### Días de incapacidad

Es el parámetro forense en Colombia basado en el tiempo en días que toma
la reparación de las lesiones, en el marco de un proceso judicial por
lesiones no fatales


```{r}
n_f_data <- n_f_data %>% mutate(
  dias_de_incapacidad_medicolegal = case_when(
    dias_de_incapacidad_medicolegal == "00Sin incapacidad médico legal" ~ "Sin días de incapacidad",
    TRUE ~ dias_de_incapacidad_medicolegal
  )
)
```

```{r}
sort(summary(as.factor(n_f_data$dias_de_incapacidad_medicolegal)))
```

```{r}
n_f_data %>% filter(contexto_de_violencia == "Presunto delito sexual") %>% group_by(contexto_de_violencia,dias_de_incapacidad_medicolegal) %>% summarise(n=n())
```

El diccionario indica que esta variable no aplica para los casos de
presunto delito sexual. Exactamente, el
`r round((nrow(aux_data)*100)/nrow(n_f_data),2)`% de los casos de de
presunto delito sexual toman un valor en esta variable. se decide cambiar los casos a "No aplica", para tener concordancia con el diccionario de datos.

```{r}
n_f_data <- n_f_data %>% mutate(
  dias_de_incapacidad_medicolegal = case_when(
    contexto_de_violencia == "Presunto delito sexual" ~ "No aplica",
    TRUE ~ dias_de_incapacidad_medicolegal
  )
)
```

```{r}
sort(summary(as.factor(n_f_data$dias_de_incapacidad_medicolegal)))
```


### Presunto agresor

Caracterización de la persona que se presume, o se sabe, ha sido el
causante de la lesión.

```{r}
reemplazos <- c(
  "(?i)^ex esposo ?\\(a\\)$" = "Ex-esposo(a)",
  "(?i)^ex compañero ?\\(a\\) permanente$" = "Ex-compañero(a) permanente",
  "(?i)^compañero ?\\(a\\) permanente$" = "Compañero(a) permanente",
  "(?i)^esposo ?\\(a\\)$" = "Esposo(a)",
  "(?i)^novio ?\\(a\\)$" = "Novio(a)",
  "(?i)^ex novio ?\\(a\\)$" = "Ex-novio(a)",  
  "(?i)^ex amante$" = "Ex-amante",
  "(?i)^amigo ?\\(a\\)$" = "Amigo(a)",
  "(?i)^hijo ?\\(a\\)$" = "Hijo(a)",
  "(?i)^hermano ?\\(a\\)$" = "Hermano(a)",
  "(?i)^suegro ?\\(a\\)$" = "Suegro(a)",
  "(?i)^cuñado ?\\(a\\)$" = "Cuñado(a)",
  "(?i)^primo ?\\(a\\)$" = "Primo(a)",
  "(?i)^empleado ?\\(a\\)$" = "Empleado(a)",
  "(?i)^tío ?\\(a\\)$" = "Tío(a)",
  "(?i)^conocido sin ningun trato$" = "Conocido sin ningún trato",
  "(?i)^compañero ?\\(a\\) de trabajo$" = "Compañero(a) de trabajo",
  "(?i)^abuelo ?\\(a\\)$" = "Abuelo(a)",
  "(?i)^profesor ?\\(a\\)$" = "Profesor(a)",
  "(?i)^ex compañero ?\\(a\\) sentimental$" = "Ex-compañero(a) sentimental",
  "(?i)^compañero ?\\(a\\) de estudio$" = "Compañero(a) de estudio",
  "(?i)^ejercito$" = "Fuerzas Militares",
  "(?i)^sobrino ?\\(a\\)$" = "Sobrino(a)",
  "(?i)^compañero ?\\(a\\) de celda$" = "Compañero(a) de celda",
  "(?i)^compañero de celda$" = "Compañero(a) de celda",
  "(?i)^nieto ?\\(a\\)$" = "Nieto(a)",
  "(?i)^barra\\(s\\) futbolera\\(s\\)$" = "Barra(s) futbolera(s)",
  "(?i)^barras futboleras$" = "Barra(s) futbolera(s)",
  "(?i)^eln$" = "ELN",
  "(?i)^farc$" = "FARC",
  "(?i)^epl$" = "EPL",
  "(?i)^cti$" = "CTI",
  "(?i)^miembro del inpec$" = "Miembro del INPEC",
  "(?i)^hermanastro ?\\(a\\)$" = "Hermanastro(a)",
  "(?i)^hijastro ?\\(a\\)$" = "Hijastro(a)"
)

n_f_data <- n_f_data %>% 
  mutate(
    presunto_agresor = str_replace_all(str_to_lower(presunto_agresor), reemplazos),  
    presunto_agresor = str_replace(presunto_agresor, "^(.)", ~str_to_upper(.x))  
  )

sort(unique(n_f_data$presunto_agresor))
```

### Presunto agresor agrupado

Como se hizo en la base de datos de lesiones fatales, se agrupa el
presunto agresor de acuerdo a las agrupaciones que se hacen en los
boletines del INMLCF y en las [*fichas de
notificación*](https://www.hosdenar.gov.co/dependencias/iamii/wp-content/uploads/2019/01/VIOLENCIA_875_2018.pdf).

```{r}
n_f_data <- n_f_data %>% mutate(
  agresor_ag = case_when(
    presunto_agresor %in% c("Amante","Novio(a)","Compañero(a) permanente", "Esposo(a)","Pareja o expareja") ~ "Pareja",
    presunto_agresor %in% c("Ex-esposo(a)","Ex-compañero(a) permanente","Ex-amante","Ex-novio(a)","Ex-compañero(a) sentimental") ~ "Ex-pareja",
    presunto_agresor %in% c("Madrastra","Padre","Hijo(a)","Tío(a)","Primo(a)","Abuelo(a)", "Cuñado(a)","Hermanastro(a)","Hijastro(a)", "Hermano(a)","Padrastro","Madre", "Otros familiares civiles o consanguíneos","Sobrino(a)","Suegro(a)","Nuera","Yerno","Nieto(a)") ~ "Familiar",
    presunto_agresor %in% c("Compañero(a) de celda" ,"Compañero(a) de estudio", "Compañero(a) de trabajo", "Conocido sin ningun trato","Curandero","Empleador","Profesor(a)","Vecino","Conocido sin ningún trato","Otros conocidos") ~ "Conocido",
    presunto_agresor %in% c("Servicios de inteligencia","Policía","Fuerzas militares","Armada","CTI","Personal de custodia","Miembro del INPEC","Policía judicial","Fuerzas Militares") ~ "Miembros de las fuerzas armadas, de policía, policía judicial y servicios de inteligencia",
    presunto_agresor %in% c("Otras guerrillas","ELN","FARC","Fuerzas irregulares","EPL","Paramilitares") ~ "Miembro de grupos alzados al margen de la ley",
    presunto_agresor %in% c("Narcotraficantes","Pandillas","Bandas criminales") ~ "Miembro de un grupo de la delincuencia organizada",
    presunto_agresor %in% c("Barra(s) futbolera(s)","Curandero","Cabezas rapadas","Metaleros","Hoppers","Punks") ~ "Otro",
    presunto_agresor %in% c("Encargado del niño, niña o adolescente","Encargado de la persona mayor") ~ "Encargado del cuidado",
    TRUE ~ presunto_agresor
  )
)
```

```{r}
sort(summary(as.factor(n_f_data$agresor_ag)))
```

### Sexo del agresor

```{r}
n_f_data <- n_f_data %>% mutate(
  sexo_del_presunto_agresor = case_when(
    sexo_del_presunto_agresor == "HOMBRE" ~ "Hombre",
    sexo_del_presunto_agresor == "MUJER" ~ "Mujer",
    sexo_del_presunto_agresor == "Transgenero" ~ "Transgénero",
    TRUE ~ sexo_del_presunto_agresor
  )
)
```

```{r}
sort(summary(as.factor((n_f_data$sexo_del_presunto_agresor))))
```

### Clasificación de la edad

Se clasifica a la víctima como menor edad (\< 18 años) y mayor de edad
(\> 18 años)

```{r}
n_f_data <- n_f_data %>% mutate(
  grupo_mayor_menor_de_edad = case_when(
    grupo_mayor_menor_de_edad == "a) Menores de Edad (<18 años)" ~ "Menor de edad",
    grupo_mayor_menor_de_edad == "b) Mayores de Edad (>18 años)" ~ "Mayor de edad",
    TRUE ~ grupo_mayor_menor_de_edad
  )
)
```

```{r}
sort(summary(as.factor(n_f_data$grupo_mayor_menor_de_edad)))
```

```{r}
n_f_data %>% filter(grupo_mayor_menor_de_edad == "Por determinar")
```
Se eliminan los casos sin determinar.

```{r}
n_f_data <- n_f_data %>% filter(grupo_mayor_menor_de_edad != "Por determinar")
```

### Edad agrupada

Niveles de desagregación de la edad que presentaba la víctima al momento
de la valoración médico legal.

```{r}
sort(summary(as.factor(n_f_data$grupo_de_edad_de_la_victima)))
```

### Edad judicial

Se agrupa la edad en rangos que son de interés judicial

```{r}
sort(summary(as.factor(n_f_data$edad_judicial)))
```

La diferencia entre los rangos de las variables **edad judicial** y
**grupo de edad** varía muy poco, por lo tanto, se utiliza **grupo de
edad** dado que los rangos están mejor formados.

```{r}
n_f_data <- n_f_data %>% select(-edad_judicial)
```

```{r}
n_f_data <- n_f_data %>%
  mutate(grupo_de_edad_de_la_victima = ifelse(
    grepl("\\(\\d+\\s*(a|y)\\s*\\d+|más\\)", grupo_de_edad_de_la_victima),
    gsub("[()]", "", gsub("\\s*a\\s*", "-", gsub("\\s*y\\s*más", "-más", grupo_de_edad_de_la_victima))),
    grupo_de_edad_de_la_victima
  ))

```

### Ciclo vital

Corresponde a la etapa de desarrollo vital en que se encontraba la
víctima, al momento del fallecimiento.

-   Primera infancia: 0-5 años
-   Infancia: 6-11 años
-   Adolescencia: 12-17 años
-   Juventud: 18-28 años
-   Adultez: 29-59 años
-   Adulto mayor: 60 o más años

```{r}
n_f_data <- n_f_data %>%
  mutate(ciclo_vital = gsub("\\(.*?\\) ", "", ciclo_vital))


sort(summary(as.factor(n_f_data$ciclo_vital)))
```

### País de nacimiento

```{r}
summary(as.factor(n_f_data$pais_de_nacimiento_de_la_victima))
```

### Grupo poblacional

Se cambia escritura de algunos niveles.

```{r}
n_f_data <- n_f_data %>% mutate(
  pertenencia_grupal = case_when(
    pertenencia_grupal == "Persona recluída en establecimientos de rehabilitación y pabellones psiquiátricos" ~  "Persona recluida en establecimiento de rehabilitación y pabellones psiquiátricos",
    pertenencia_grupal == "Persona mayores en hogares de cuidado" ~ "Persona mayor en hogares de cuidado",
    pertenencia_grupal == "Sector social LGBT (OSIGD)" ~ "Sector social LGBTI (OSIGD)",
    pertenencia_grupal %in% c("Maestro / Educador", "Maestro / educador", "Maestro/Educador") ~ "Maestro-Educador",
    pertenencia_grupal == "Ex convictos (as)" ~ "Ex-convictos(as)",
    pertenencia_grupal == "Campesinos (as) y/o trabajadores (as) del campo" ~ "Campesinos(as) y/o trabajadores(as) del campo",
        pertenencia_grupal == "Persona que ejercen actividades de periodismo" ~ "Persona que ejerce actividades de periodismo",
            pertenencia_grupal == "Personas que ejercen actividades gremiales o sindicales" ~ "Persona que ejerce actividades gremiales o sindicales",
                pertenencia_grupal == "Otra" ~ "Otro",
     pertenencia_grupal == "Persona privada de la libertad" ~ "Persona bajo custodia",
    TRUE ~ pertenencia_grupal
  )
)
```

```{r}
unique(n_f_data$pertenencia_grupal)
```

### Ancestro racial

Se refiere a la identificación de las personas como integrantes de
alguno de los cuatro grupos étnicos reconocidos en Colombia

```{r}
n_f_data <- n_f_data %>% mutate(
  pertenencia_etnica = case_when(
    pertenencia_etnica == "Sin Pertenencia Étnica" ~ "Sin pertenencia étnica",
    pertenencia_etnica == "Rom (Gitano)" ~ "ROM (Gitano)",
    TRUE ~ pertenencia_etnica
  )
)
```

```{r}
unique(n_f_data$pertenencia_etnica)
```

### Tipo de discapacidad

```{r}
sort(summary(as.factor((n_f_data$tipo_de_discapacidad))))
```

### Escolaridad

Se unifican niveles iguales.

```{r}
n_f_data <- n_f_data %>% mutate(
  escolaridad = case_when(
    escolaridad == "Especialización, Maestría o equivalente" ~ "Especialización, maestría o equivalente",
    TRUE ~ escolaridad
  )
)
```

```{r}
sort(summary(as.factor(n_f_data$escolaridad)))
unique(as.factor(n_f_data$escolaridad))
```

### Estado civil

```{r}
n_f_data <- n_f_data %>%
  mutate(estado_civil = case_when(
    estado_civil %in% c("Soltero(a)", "Soltero (a)") ~ "Soltero(a)",
    estado_civil %in% c("Viudo(a)", "Viudo (a)") ~ "Viudo(a)",
    estado_civil %in% c("Separado(a), divorciado(a)", "Separado (a), Divorciado (a)","Separado (a), divorciado (a)") ~ "Separado(a), divorciado(a)",
    estado_civil %in% c("Casado(a)", "Casado (a)") ~ "Casado(a)",
    TRUE ~ estado_civil 
  ))
```

```{r}
sort(summary(as.factor(n_f_data$estado_civil)))
```

### Circunstacia y contexto de violencia


### Circunstancia del hecho

De acuerdo al diccionario representa la relación entre la víctima y la
situación del entorno en el momento de los hechos.

```{r}
n_f_data <- n_f_data %>% mutate(
  circunstancia_del_hecho = case_when(
    circunstancia_del_hecho == "Embriaguez (Alcohólica y no alcohólica)" ~ "Embriaguez (alcohólica y no alcohólica)",
        circunstancia_del_hecho == "Acto sexual violento con persona protegida" ~ "Acceso carnal violento/acto sexual violento con persona protegida",
        circunstancia_del_hecho == "Hurto" ~ "Atraco callejero o intento de",
    circunstancia_del_hecho == "Ajuste de cuentas" ~ "Venganza o ajuste de cuentas",
    circunstancia_del_hecho == "Violencia Económica" ~ "Violencia económica",
    circunstancia_del_hecho %in% c("Presunta esclavitud sexual o prostitución forzada","Presunta explotación sexual") ~ "Presunta explotación sexual y comercial",
    circunstancia_del_hecho == "Violencia Sociopolitica" ~ "Violencia sociopolítica",
    circunstancia_del_hecho == "Desplazamiento forzado" ~ "Abandono o despojo forzado de tierra",
    circunstancia_del_hecho %in% c("Retención ilegal","Secuestro","secuestro") ~ "Retención ilegal - secuestro",
    TRUE ~ circunstancia_del_hecho
  )
)
```

```{r}
unique(n_f_data$circunstancia_del_hecho)
```

```{r}
aux_data <- n_f_data %>% filter(contexto_de_violencia == "Violencia intrafamiliar") 
```

El diccionario indica que esta variable no aplica para los casos de
violencia intrafamiliar pero como se ve en el resultado anterior, tiene
niveles relacionados a este tipo de violencia. Exactamente, el
`r round((nrow(aux_data)*100)/nrow(n_f_data),2)` % de los casos de
violencia intrafamiliar toman un valor en esta variable

```{r}
n_f_data %>% filter(contexto_de_violencia == "Violencia intrafamiliar")  %>% group_by(circunstancia_del_hecho) %>% summarise(cantidad = n())
```

```{r}
n_f_data %>% filter(contexto_de_violencia == "Violencia intrafamiliar", !circunstancia_del_hecho %in% c("Violencia a niños, niñas y adolescentes","Violencia al adulto mayor","Violencia de pareja","Violencia entre otros familiares" ))  %>% group_by(circunstancia_del_hecho) %>% summarise(cantidad = n())
```

```{r}
n_f_data %>% filter(contexto_de_violencia == "Violencia interpersonal")  %>% group_by(circunstancia_del_hecho) %>% summarise(cantidad = n())
```

```{r}
n_f_data %>% filter(circunstancia_del_hecho == "Violencia sociopolítica")  %>% group_by(contexto_de_violencia) %>% summarise(cantidad = n())
```

```{r}
n_f_data %>% filter(bd == "2024")  %>% group_by(contexto_de_violencia) %>% summarise(cantidad = n())
```
```{r}
n_f_data %>% group_by(bd) %>% summarise(cantidad = n())
```

```{r}
n_f_data %>% filter(contexto_de_violencia=="Violencia interpersonal") %>% group_by(circunstancia_del_hecho) %>% summarise(cantidad = n())
```
```{r}
n_f_data  %>% group_by(circunstancia_del_hecho) %>% summarise(cantidad = n())
```
Se va a agrupar circunstacia del hecho en un tipo de violencia dado los reportes de INMLC y dada cada tipo de violencia. Contexto de violencia no tendrá ninguna modificació y así circunstancia del hecho (para intrafamiliar) es catalogada como la variable "Factor desencadenante de la agresión".

```{r}
n_f_data <- n_f_data %>%
  mutate(
    def_naturaleza = 
      case_when(
      circunstancia_del_hecho %in% c(
        "Conflicto de pareja",
        "Conflicto familiar",
        "Violencia intrafamiliar",
        "Violencia a niños, niñas y adolescentes",		
        "Violencia al adulto mayor",	
        "Violencia de pareja",	
        "Violencia entre otros familiares",
        "Violencia intrafamiliar"
      ) ~ "Violencia intrafamiliar",
      
      circunstancia_del_hecho %in% c(
        "Ajuste de cuentas",
        "Celos",
        "Abuso de autoridad",
        "Amenaza o intimidación",
        "Intolerancia",
        "Embriaguez (Alcohólica y no alcohólica)",
        "Embriaguez (alcohólica y no alcohólica)",
        "Contacto engañoso vía internet",
        "Ejercicio de actividades ilícitas",
        "Matoneo",
        "Retención legal",
        "Riña",
        "Tortura",
        "Aglomeración de público",
        "Bala perdida",
        "Sicariato",
        "Disturbios civiles",
        "Intervención Legal",
        "Linchamiento",
        "Minería ilegal",
        "Homofobia",
        "Incendio",
        "Negligencia"
      ) ~ "Violencia interpersonal",
      circunstancia_del_hecho %in% c(
        "Violencia Económica",
        "Violencia económica",
        "Económicas",
        "Pillaje",
        "Hurto",
        "Atraco callejero o intento de"
      ) ~ "Violencia económica",
      
      circunstancia_del_hecho %in% c(
      "Abandono o despojo forzado de tierra",  
      "Acción bandas criminales",  
      "Acción grupos alzados al margen de la ley",  
      "Acción militar",  
      "Acto terrorista",  
      "Agresión contra grupos marginales o descalificados",  
      "Artefacto explosivo",  
      "Artefacto explosivo improvisado",  
      "Asesinato político",  
      "Ataque a instalación de las fuerzas armadas estatales",  
      "Ataque contra misión médica",  
      "Atentado terrorista",  
      "Bombardeo",  
      "Combate",  
      "Cultivo ilícito",  
      "Desaparición forzada",  
      "Desplazamiento forzado",  
      "Emboscada",  
      "Enfrentamiento armado",  
      "Explosión",  
      "Hostigamiento",  
      "Marcha o protesta social",  
      "Masacre",  
      "Mina Antipersonal - Munición sin Explotar",  
      "Reclutamiento de niños, niñas y adolescentes",  
      "Retención ilegal",  
      "Retención ilegal - secuestro",  
      "Violencia Sociopolítica",
      "Machismo",
      "Mina Antipersona - Munición sin Explotar",
      "Despojo forzado de tierra",
      "Violencia Sociopolitica"
      ) ~ "Violencia sociopolítica",
      
      circunstancia_del_hecho %in% c(
       "Acceso carnal violento",  
      "Acceso carnal violento/acto sexual violento con persona protegida",  
      "Agresión o ataque sexual",  
      "Explotación sexual y comercial",  
      "Abuso sexual",  
      "Acoso sexual",  
      "Acto sexual",  
      "Acto sexual violento",  
      "Acto sexual violento con persona protegida",  
      "Asalto sexual",  
      "Desnudez forzada",  
      "Obligar a presenciar actos sexuales",  
      "Obligar a realizar actos sexuales",  
      "Pornografía",  
      "Presunta esclavitud sexual o prostitución forzada",  
      "Presunta explotación sexual",  
      "Presunta trata de personas con fines de explotación sexual",  
      "Tráfico o trata de personas",  
      "Violencia sexual en el contexto del conflicto armado",
      "Presunta explotación sexual de niños, niñas o adolescentes",
      "Presunta explotación sexual y comercial"
      ) ~ "Violencia sexual",
      
      circunstancia_del_hecho == "Sin información" ~ "Sin informacion",
      
      circunstancia_del_hecho %in% c(
        "Abandono",
        "Consumo de alcohol y/o sustancias psicoactivas",
        "Enfermedad física o mental",
        "Infidelidad"
      ) ~ "Otra",
      
      TRUE ~ circunstancia_del_hecho
    )
  )

```

```{r}
n_f_data %>% group_by(def_naturaleza) %>% summarise(n=n())
```


```{r}
n_f_data %>% filter(contexto_de_violencia=="Violencia intrafamiliar") %>% group_by(def_naturaleza) %>% summarise(cantidad = n())
```

--------------


```

```{r}
# f_final_data %>% filter(def_naturaleza == "Violencia intrafamiliar") %>% group_by(circuns) %>% summarise(cantidad = n())
```


