---
title: "Depuración información del portal de datos públicos de Medellín (MEData)."
date: "2024-11-13"
output:
  pdf_document:
    toc: true
    number_sections: false
knitr:
  opts_chunk:
    echo: false
editor_options:
  markdown:
    wrap: 72
---

\newpage

# Información de la base de datos

La base de datos, titulada *Vigilancia Integrada de la Violencia de
Género*, está alojada en el portal MEData
[(Ver)](https://medata.gov.co/dataset/1-026-22-000170). Este recurso
recopila información sobre los casos sospechosos de violencia de género
que fueron reportados al SIVIGILA.

-   **Última actualización:** 20 de septiembre de 2023.
-   **Información sobre las variables:** Adicional al diccionario que
    aparece en MEData, el formato de notificación al SIVIGILA contiene
    indicaciones sobre muchas de las variables
    [(Ver)](https://www.ins.gov.co/buscador-eventos/Lineamientos/875_Violencia_Genero_2024.pdf).

# Lectura de la base de datos

```{r, include=FALSE}

knitr::opts_chunk$set(echo=FALSE)

source("../../utils/load_data.R")
library(here)
library(hms)
library(dplyr)
library(forcats)
library(lubridate)
library(stringr)
library(stringi)
library(readr)
library(sf)
```

```{r}
data <- load_data("medata_1900_2022.csv", type = "raw",col_types = cols(cod_mun_r = col_character(), cod_dpto_r = col_character(), ocupacion_ = col_character(), cbmte_ = col_character(), actividad = col_character()))
```

```{r, include=FALSE}
# Estructura de la base de datos
# str(data)
```

# Depuración de la base de datos

La base de datos está conformada por 118 variables, sin embargo, se
elimina las siguientes variables por no ser de relevancia para el
análisis:

1.  Nombre de la Unidad Primaria Generadora de Datos(**nom_upgd**)

2.  Código y nombre del evento (**cod_eve - nom_eve**)

3.  Código asignado en el SGSSS a los prestadores de servicios de salud
    que se hayan registrado en el 'Registro Especial de Prestadores de
    Servicios de Salud' (**cod_pre**)

4.  Código asignado en el SGSSS a los prestadores de servicios de salud
    que indica sede ó territorio (**cod_sub**)

5.  Código Administradora responsable de la atención del paciente,
    asignado por MSP (**cod_ase**)

6.  Número del certificado defunción (**cer_def\_**)

7.  fecha efectiva de digitación del registro o realizar un ajuste a un
    registro previo (**fec_aju\_**)

8.  Número de registros (**nreg**) - Estado de transformación de la
    notificación (**estadotran**)

9.  Fuerza (**fm_fuerza**) - Código de la Unidad Militar según tabla de
    Unidades Militares (**fm_unidad**)

10. Código de la Grado Militar según tabla de Grados Militares
    (**fm_grado**)

11. Contexto de la notificación, sus categorías son: notificación
    rutinaria, búsqueda, activa Institucional, vigilancia intensificada,
    búsqueda activa Comunitaria, investigaciones (**Fuente**)

```{r, include=FALSE}
data <- data %>%
  select(-nom_upgd,-cod_eve,-cod_pre,-cod_sub,-cod_ase_,-cer_def_,-fec_aju_,-nom_eve,-nreg,-estadotran,- fm_fuerza,-fm_unidad, -fm_grado, -fuente)
```

## Filtros

Dado que el interés son los casos de violencia en mujeres
que ocurren en Colombia se filtra la base para analizar solo estos
casos. Según el formato de notificación 2024 cuando la variable
**identidad de género (ident_gene)** es igual a 2 corresponde a mujer y
cuando es igual a 4 corresponde a mujer trans. Mientras que la variable
**país de ocurrencia del caso (cod_pais_o)** igual a 170 representa a
Colombia.

```{r, include = FALSE}
aux_nrow <- nrow(data)
```

```{r, echo=TRUE}
data <- data %>% filter((ident_gene == 2 | ident_gene == 4) & cod_pais_o == 170)
```

Se obtiene un total de `r nrow(data)` registros, descartando
`r aux_nrow - nrow(data)`.

Luego, se encuentran casos que no fueron notificados en Medellín, como era de esperarse dado lo indicado en el diccionario de la base y que la fuente corresponde al portal de datos de Medellín

```{r, include=FALSE}
aux_nrow <- nrow(data)
summary(as.factor(data$nmun_notif))
```

Se decide entonces filtrar los casos donde la notificación se hizo en Medellín

```{r, echo=TRUE}
data <- data %>% filter(nmun_notif == "MEDELLIN")
```

Se obtiene un total de `r nrow(data)` registros, descartando
`r aux_nrow - nrow(data)`.

**Nota 1:** Una vez filtrados los casos que se notificaron en Medellín, se elimina las variables **nmun_notif y ndep_notif**

```{r}
data <- data %>% select(-c(nmun_notif,ndep_notif))
```


## Clasificación del caso

La variable clasificación inicial del caso (**tip_cas\_**) puede tomar
los siguientes valores: 1 = Sospechoso, 2 = Probable, 3 = Confirmado por
Laboratorio, 4 = Confirmado por Clínica, 5 = Confirmado por Nexo
Epidemiológico.

```{r}
summary(as.factor(data$tip_cas_))
```

Todos los casos son sospechosos. Sin embargo, las variables seguimiento
y clasificación final del caso (**ajuste\_**) indica que la
clasificación de algunos casos cambiaron.

```{r}
summary(as.factor(data$ajuste_))
```

El valor de **7** indica que se modificó algún campo de la ficha, los
únicos que no se pueden modificar son código de evento, Upgd, numero de
id, fecha de notificación.

Luego, la variable clasificación final (**clasificación_final**) indica
que 5 de los registros sospechosos terminaron siendo probables.

```{r}
summary(as.factor(data$clasificación_final))
```

Dado que estás variables nos indican que la mayoría de casos no cambian
de estado y los que sí, cambian a un estado similar, se decide
eliminarlas.

```{r, include=FALSE}
data <- data %>%
  select(-c(tip_cas_,ajuste_,clasificación_final))
```

## Nacionalidad

```{r}
data <- data %>%
  mutate(
    nombre_nacionalidad = str_trim(nombre_nacionalidad),
    nombre_nacionalidad = case_when(
      nombre_nacionalidad == "" ~ NA,
      nombre_nacionalidad == "ISLA CHRISTMAS" ~ "Isla de Navidad",
      nombre_nacionalidad == "REPUBLICA POPULAR DEL CONGO" ~ "República Democrática del Congo",
      nombre_nacionalidad == "SURINAME" ~ "Surinam",
      nombre_nacionalidad == "REINO UNIDO DE GRAN BRETAÑA E IRLANDA DEL" ~ "Reino Unido",
      TRUE ~ nombre_nacionalidad
    ),
    nombre_nacionalidad = str_to_title(tolower(nombre_nacionalidad))
  )
```

Se cuenta con el código (**nacionali\_**) y nombre de la nacionalidad
(**nombre_nacionalidad**), que corresponde al estado o nación que
pertenece la víctima según su documento de identificación.

```{r, include=FALSE}
aux_cal <- data %>% filter(is.na(nombre_nacionalidad) | nombre_nacionalidad == "") %>% nrow()
```

```{r}
summary(as.factor(data$nombre_nacionalidad))
```

Sin embargo, en la última variable el
`r round(((aux_cal * 100 ) / nrow(data)),3)`% de los casos son NA. Dado
que es un porcentaje alto y no hay manera de relacionar con
**nacionali\_** porque tienen la misma cantidad de NA, se decide
eliminar ambas variables.

```{r, include=FALSE}
data <- data %>%
  select(-c(nacionali_,nombre_nacionalidad))
```

## Datos epidemiológicos

La variable **año** corresponde al año asociado a la semana
epidemiológica.

```{r}
summary(as.factor(data$año))
```

La variable **semana** corresponde a la semana epidemiológica.

```{r}
summary(as.factor(data$semana))
```

El **periodo** corresponde a cada 4 semanas completas del calendario
epidemiológico. Son 13 periodos al año. Sin embargo, esta variable está
tomando el valor de 16 en `r sum(data$periodo_epid == 16)` registros

```{r}
summary(as.factor(data$periodo_epid))
```

Esos registros corresponden al año 2022. Analizando con el calendario de
este año, no existe periodo 16 y el periodo para esas semanas es el
periodo número 4.

Estas variables según definición no deben coincidir con el año, semana,
periodo calendario. Sin embargo, dado que no necesariamente corresponden
al momento en que se dio el evento, sino que puede ser el momento de
notificación, se decide descartas. Teniendo también en cuenta que ya se
cuenta con la fecha exacta en que sucedió el hecho para extraer la
información que se necesite.

```{r, include=FALSE}
data <- data %>%
  select(-c(periodo_epid,año))

# Nota: no se elimina aquí la semana porque se necesita para volver a calcular semana según el momento del hecho en la sección Mes de reporte caso (mes_caso)
```

## Fechas

Se cuenta con las siguientes fechas:

-     **Fecha de notificiación (fec_not)**: fecha en la que se está informando el evento al siguiente nivel por cualquier mecanismo, en especial para los eventos de notificación inmediata.
-     **Consulta (fec_con_)**: fecha en la que consultó el paciente.
-     **Inicio de síntomas (ini_sin_)**: fecha del primer día en que el paciente inició síntomas.
-     **Hospitalización (fec_hos_)**: fecha en la que el paciente fue hospitalizado como consecuencia del evento.
-     **Defunción (fec_def_)**: fecha en la que el paciente fallece como consecuencia del evento.
-     **Nacimiento (fecha_nto_)**
-     **Hecho (fec_hecho)**: fecha en que ocurrió el hecho o evento.


El formato inicial es dd/mm/yyyy pero al convertir a objeto Date se cambia al formato por defecto: yyyy-mm-dd.

```{r}
date <- c("fec_con_","ini_sin_","fec_hos_","fec_def_","fecha_nto_","fec_hecho","fec_not")

data <- data %>%
  mutate(across(all_of(date), ~ as.Date(., format = "%d/%m/%Y")))
```


### Inconsistencias

```{r}
data  %>% filter(
  (month(fecha_nto_) == 1 & day(fecha_nto_) == 1) | (month(fec_hecho) == 1 & day(fec_hecho) == 1)
) %>% select(fecha_nto_,fec_hecho,fec_not) %>% head(5)
```

Se encontró que algunos registros parecen tomar fechas genéricas en la fecha de nacimiento **(fecha_nto\_)** y en la fecha del hecho **(fec_hecho)**. Teniendo en cuenta lo anterior y que las demás fechas también presentan inconsistencias, se decide quedarse solo con la **fecha de notificación**

**Nota: no se eliminan aún para hacer el análisis de la edad**

## Información de la víctima

### Edad de la víctima (edad\_,uni_med\_,grupo_edad_ciclo,grupo_edad_quinque)

La edad de la víctima se registra en diferentes medidas (**uni_med**):
años(1), meses(2), días(3), horas(4), minutos(5). Existen algunos casos
donde la unidad de medida es 0, sin embargo, de acuerdo a la ficha de
notificación 2024: "La unidad de medida 0='no aplica', **solo puede ser
utilizada para el evento 215 defectos congénitos**, cuando el
diagnóstico se realiza prenatal". Por lo tanto, se decide eliminar estos
registros.

```{r, include=FALSE}
data %>% filter(uni_med_ == 0) %>% select(
  edad_,
  uni_med_,
  grupo_edad_ciclo,
  grupo_edad_quinque,
  fecha_nto_,
  fec_hecho,
  fec_not
)
```

```{r, include = FALSE}
aux_nrow <- nrow(data)
```

```{r, echo=TRUE}
data <- data %>% filter(uni_med_ != 0) 
```

Se eliminan `r aux_nrow - nrow(data)` registros, quedando una base de
datos de `r nrow(data)`. También se encuentra que para algunos registros
la unidad de medida son incorrectas.

```{r, include = FALSE}
data <- data %>%
  mutate(
    edad_hecho = case_when(
      uni_med_ == 1 ~ floor(as.numeric(
        difftime(fec_hecho, fecha_nto_, units = "days")
      ) / 365.25),
      # Años
      uni_med_ == 2 ~ floor(as.numeric(
        difftime(fec_hecho, fecha_nto_, units = "days")
      ) / 30.44),
      # Meses
      uni_med_ == 3 ~ floor(as.numeric(
        difftime(fec_hecho, fecha_nto_, units = "days")
      )),
      # Días
      uni_med_ == 4 ~ floor(as.numeric(
        difftime(fec_hecho, fecha_nto_, units = "hours")
      )),
      # Horas
      uni_med_ == 5 ~ floor(as.numeric(
        difftime(fec_hecho, fecha_nto_, units = "mins")
      )),
      # Minutos
      TRUE ~ NA_real_
    ),
    edad_notif = case_when(
      uni_med_ == 1 ~ floor(as.numeric(
        difftime(fec_not, fecha_nto_, units = "days")
      ) / 365.25),
      # Años
      uni_med_ == 2 ~ floor(as.numeric(
        difftime(fec_not, fecha_nto_, units = "days")
      ) / 30.44),
      # Meses
      uni_med_ == 3 ~ floor(as.numeric(
        difftime(fec_not, fecha_nto_, units = "days")
      )),
      # Días
      uni_med_ == 4 ~ floor(as.numeric(
        difftime(fec_not, fecha_nto_, units = "hours")
      )),
      # Horas
      uni_med_ == 5 ~ floor(as.numeric(
        difftime(fec_not, fecha_nto_, units = "mins")
      )),
      # Minutos
      TRUE ~ NA_real_
    )) 

```

Las variables **edad_hecho** y **edad_notif** se calcularon como la
diferencia en tiempo entre la fecha de nacimiento y la fecha del hecho y
notificación, respectivamente, según la unidad de medida. Luego, si se
compara la edad original con las edades calculadas la diferencia es
evidente, demostrando que la unidad de medida es incorrecta.

```{r}
data %>% filter(
  (uni_med_ == 2 & abs(edad_ - edad_notif) > 12) |
    (uni_med_ == 3 & abs(edad_ - edad_notif) > 30) |
    (uni_med_ == 4 & abs(edad_ - edad_notif) > 24) |
    (uni_med_ == 5 & abs(edad_ - edad_notif) > 60)
) %>% arrange(desc(edad_hecho)) %>% select(uni_med_,
                                           edad_,
                                           edad_hecho,
                                           edad_notif,
                                           fecha_nto_,
                                           fec_hecho,
                                           fec_not)
```
Dado que son pocos registros se decide eliminarlos.

```{r, include = FALSE}
aux_nrow <- nrow(data)
```

```{r}
data <- data %>% filter(!(
  (uni_med_ == 2 & abs(edad_ - edad_notif) > 12) |
  (uni_med_ == 3 & abs(edad_ - edad_notif) > 30) |
  (uni_med_ == 4 & abs(edad_ - edad_notif) > 24) |
  (uni_med_ == 5 & abs(edad_ - edad_notif) > 60)
))
```

Se eliminan `r aux_nrow - nrow(data)` registros, quedando una base de datos de `r nrow(data)`, se eliminan las columnas de fechas a excepción de fecha de notificación y para un mejor manejo se pasa la edad a años.

```{r}
data <- data %>%
  mutate(edad = case_when(
    uni_med_ == 1 ~ edad_,                           # Años, se mantiene igual
    uni_med_ == 2 ~ edad_ / 12,                      # Meses a años
    uni_med_ == 3 ~ edad_ / 365.25,                  # Días a años (más preciso)
    uni_med_ == 4 ~ edad_ / (365.25 * 24),           # Horas a años
    uni_med_ == 5 ~ edad_ / (365.25 * 24 * 60)       # Minutos a años
  ) %>% floor())
```


```{r}
data <- data %>% select(-c(edad_hecho,edad_notif,fecha_nto_,fec_def_,fec_hos_,fec_con_,ini_sin_,uni_med_,edad_ ))
```



### Edad agrupada (grupo_edad_quinque - grupo_edad_cliclo)

Se comprobó que estas variables tienen los cálculos erróneos para
algunas filas, pues, al realizar el cálculo de forma manual de la edad
desde la fecha de nacimiento hasta la fecha del hecho (o notificación),
en ninguno de los dos casos, corresponde al grupo que se le asigna en
cada una de estas variables. 

Los niveles de estas variables (grupo_edad_quinque y grupo_edad_cliclo) son:

```{r}
summary(as.factor(data$grupo_edad_quinque))
```

```{r}
summary(as.factor(data$grupo_edad_ciclo))
```

En la primera agrupación los rangos son de 4 edades mientras que en el último no son de igual longitud.

En los boletines del INMLCF se presentan los análisis con la edad
agrupada también en rango de 4 edades a excepción de la edad 15-19 que
se divide en dos rangos.
[*(Ejemplo)*](https://www.medicinalegal.gov.co/documents/20143/696494/8+Suicidio+Masatugo+sep+7-21.pdf).
Teniendo en cuenta esto, y que se pasaron las edades a años, se decide agrupar la edad de igual manera que
lo hace el INMLCF.

```{r, echo=TRUE}
data <- data %>% mutate(
  grupo_edad = case_when(
    edad >= 0 & edad <= 4 ~ "0-4",
    edad >= 5 & edad <= 9 ~ "5-9",
    edad >= 10 & edad <= 14 ~ "10-14",
    edad >= 15 & edad <= 17 ~ "15-17",
    edad >= 18 & edad <= 19 ~ "18-19",
    edad >= 20 & edad <= 24 ~ "20-24",
    edad >= 25 & edad <= 29 ~ "25-29",
    edad >= 30 & edad <= 34 ~ "30-34",
    edad >= 35 & edad <= 39 ~ "35-39",
    edad >= 40 & edad <= 44 ~ "40-44",
    edad >= 45 & edad <= 49 ~ "45-49",
    edad >= 50 & edad <= 54 ~ "50-54",
    edad >= 55 & edad <= 59 ~ "55-59",
    edad >= 60 & edad <= 64 ~ "60-64",
    edad >= 65 & edad <= 69 ~ "65-69",
    edad >= 70 & edad <= 74 ~ "70-74",
    edad >= 75 & edad <= 79 ~ "75-79",
    edad >= 80 ~ "80 y más",
    TRUE ~ NA_character_
  )
)  
```

```{r, include=FALSE}
summary(as.factor(data$grupo_edad))
```

### País de residencia 

Se cuenta con el código y el nombre del país donde reside la víctima. El código corresponde a la norma ISO 3166-1 numérico (*Ver*)[https://www.datosmundial.com/codigos-de-pais.php]

```{r}
table(as.factor(data$cod_pais_r),as.factor(data$npais_resi))
```

Se verificó que los códigos son correctos y están bien relacionados con su respectivo nombre. Solo se cambia la escritura de algunos nombres

```{r, include=FALSE}
data <- data %>%
  mutate(
    npais_resi = as.character(npais_resi),
    npais_resi = case_when(
      npais_resi == "" ~ NA_character_,
      npais_resi == "ESTADOS UNIDOS DE AMÉRICA" ~ "ESTADOS UNIDOS",
      npais_resi == "BANGLADESH" ~ "Bangladés",
      TRUE ~ npais_resi
    ),
    npais_resi = str_to_title(tolower(npais_resi))
  )
```

### Departamento de residencia 

**ndep_resi** representa el nombre del departamento. Esta variable presentaba los siguientes problemas:

-     Niveles como "" o DEPTO DESCONOCIDO". Fueron cambiados a NA.
-     Algunos niveles que representaban entidades por fuera de Colombia, como "COJEDES" (Venezuela) y "PANAMÁ" (Panamá). Fueron cambiados a "Depto[País]".
-     En algunos nombres ausencia de tildes y nombres incompletos
-     Niveles que correspondían a ciudades específicas, como "CARTAGENA" y "BARRANQUILLA". Fueron
reemplazados por el nombre del departamento al que pertenecen.

```{r}
data <- data %>%
  mutate(
    ndep_resi = case_when(
      ndep_resi == "" ~ NA_character_,
      !is.na(npais_resi) & npais_resi != "Colombia" ~ paste0("Depto[", npais_resi, "]"),
      TRUE ~ ndep_resi
    )
  )

data <- data %>%
  mutate(
    ndep_resi = as.character(ndep_resi),
    ndep_resi = recode(
      ndep_resi,
      "DEPTO DESCONOCIDO" = NA_character_,
      "BOGOTA" = "CUNDINAMARCA",
      "STA MARTA D.E." = "MAGDALENA",
      "CARTAGENA" = "BOLÍVAR",
      "BARRANQUILLA" = "ATLÁNTICO",
      "BOLIVAR" = "BOLÍVAR",
      "CHOCO" = "CHOCÓ",
      "BOYACA" = "BOYACÁ",
      "CORDOBA" = "CÓRDOBA",
      "ATLANTICO" = "ATLÁNTICO",
      "QUINDIO" = "QUINDÍO",
      "GUAJIRA" = "LA GUAJIRA",
      "NORTE SANTANDER" = "NORTE DE SANTANDER",
      "VALLE" = "VALLE DEL CAUCA"
    ),
    ndep_resi = str_to_title(tolower(ndep_resi))
  )
```

```{r, include=FALSE}
unique(data$ndep_resi)
```

Luego, **cod_dpto_r** representa el código Divipola de cada departamento presente en la base

```{r}
summary(as.factor(data$cod_dpto_r))
```
Ese par de niveles que son letras se cambian a NA, teniendo en cuenta que es una cantidad mínima de registros. Además, en los casos de departamentos fuera de Colombia se cambia **cod_dpto_r** a 0 para indicar que no aplica

```{r}
data <- data %>% mutate(cod_dpto_r = case_when(cod_dpto_r %in% c("AY", "CL") ~ NA_character_,
                                               !is.na(npais_resi) & npais_resi != "Colombia" ~ "0",
                                               TRUE ~ cod_dpto_r))
```

Ahora, se verifica la concordancia de los códigos y nombres con ayuda de la codificación Divipola.

```{r, message=FALSE, warning=FALSE}
DIVIPOLA <- load_data("DIVIPOLA.xlsx", type = "auxiliary", col_types = c("text", "text", "text", 
        "text", "text","text"))
```

1.    Al analizar que códigos no están en la lista, se encontraron los siguientes:

```{r}
data %>%
  filter(!cod_dpto_r %in% DIVIPOLA$codigo_dane_departamento) %>% group_by(cod_dpto_r,ndep_resi) %>% summarise(cantidad = n(), .groups = "drop")
```

En los casos de departamentos fuera de Colombia se cambia **cod_dpto_r** a 0 para indicar que no aplica. Cuando el código es 01 y departamento NA, se cambia a NA en código. Y en los demás casos se verificó que esos códigos efectivamente no corresponden a los códigos de esos departamentos. Se cambia a los códigos correctos

```{r}
data <- data %>%
  mutate(
    cod_dpto_r = case_when(
      cod_dpto_r == "01" ~ NA_character_,  
      str_detect(ndep_resi, "^Depto\\[.*\\]$") ~ "0",
      ndep_resi == "Atlántico" ~ "08",
      ndep_resi == "Bolívar" ~ "13",
      ndep_resi == "Magdalena" ~ "47",
      TRUE ~ cod_dpto_r
    )
  )
```

2.    Los departamentos que no se encuentran en la lista son:

```{r}
data %>%
  filter(!str_to_lower(ndep_resi) %in% str_to_lower(DIVIPOLA$nombre_departamento))  %>% group_by(cod_dpto_r,ndep_resi) %>% summarise(cantidad = n(), .groups = "drop")
```

Se observa que los nombres que no están en la lista son los correspondientes a departamentos de otros países y NA. Los únicos casos que se pueden cambiar son los casos en que el código es 05 (Antioquia) y el departamento NA

```{r}
data <- data %>% mutate(
  ndep_resi = ifelse(is.na(ndep_resi) & cod_dpto_r == "05","Antioquia",ndep_resi)
)
```

3.    Los casos donde hay discordancia entre el código y el nombre del departamento son:

```{r}
data %>%
  left_join(
    DIVIPOLA %>% distinct(codigo_dane_departamento, .keep_all = TRUE),
    by = c("cod_dpto_r" = "codigo_dane_departamento")
  ) %>% filter(str_to_lower(ndep_resi) != str_to_lower(nombre_departamento)) %>% group_by(cod_dpto_r, ndep_resi) %>% summarise(cantidad = n(), .groups = "drop")
```
No hay discordancias.

```{r, include=FALSE}
unique(data$ndep_resi)
```


### Municipio de residencia

**nmun_resi** representa el nombre del municipio. Esta variable presentaba inconsistencias en los nombres de los municipios. Se reemplazaron los niveles que no tenían un nombre específico de
municipio o que eran desconocidos por NA, así como aquellos que correspondían a países fuera de Colombia se cambiaron a Mun[País]

```{r, include=FALSE}
data <- data %>%
  mutate(
    nmun_resi = as.character(nmun_resi),
    
    nmun_resi = recode(
      nmun_resi,
      "ANTIOQUIA" = NA_character_,
      "COLOMBIA - SIN ESPECIFICACIÓN ADICIONAL DE LUGAR" = NA_character_,
      "* ANTIOQUIA. MUNICIPIO DESCONOCIDO" = NA_character_,
      
      
      # "Bogotá - Suba-El Prado" = "BOGOTÁ",
      # "Bogotá - Kennedy-Calandaima" = "BOGOTÁ",
      # "Bogotá - Teusaquillo-Parque Simón Bolívar - Can" = "BOGOTÁ",
      "SANTUARIO" = "EL SANTUARIO",
      "STA MARTA D.E." = "SANTA MARTA",
      "ITAGUI" = "ITAGÜÍ",
      "CUCUTA" = "SAN JOSÉ DE CÚCUTA",
      "CÚCUTA" = "SAN JOSÉ DE CÚCUTA",
      "BOGOTA" = "BOGOTÁ, D.C.",
      "PUERTO BOYACA" = "PUERTO BOYACÁ",
      "TULUA" = "TULUÁ",
      "APARTADO" = "APARTADÓ",
      "TITIRIBI" = "TITIRIBÍ",
      "POPAYAN" = "POPAYÁN",
      "CARMEN DE VIBORAL" = "EL CARMEN DE VIBORAL",
      "SAN ANDRES" = "SAN ANDRÉS",
      "MEDELLIN" = "MEDELLÍN",
      "AMAGA" = "AMAGÁ",
      "SANTA BARBARA" = "SANTA BÁRBARA",
      "ALEJANDRIA" = "ALEJANDRÍA",
      "PUERTO BOYACA" = "PUERTO BOYACÁ",
      "PUERTO GUZMAN" = "PUERTO GUZMÁN",
      "COCORNA" = "COCORNÁ",
      "JERICO" = "JERICÓ",
      "MONTERIA" = "MONTERÍA",
      "CHIGORODO" = "CHIGORODÓ",
      "DON MATIAS" = "DONMATÍAS",
      "ABRIAQUI" = "ABRIAQUÍ",
      "VALPARAISO" = "VALPARAÍSO",
      "CHIA" = "CHÍA",
      "SOPETRAN" = "SOPETRÁN",
      "LA UNION" = "LA UNIÓN",
      "COLON (GENOVA)" = "GÉNOVA",
      "TARAZA" = "TARAZÁ",
      "SAMANA" = "SAMANÁ",
      "ANGELOPOLIS" = "ANGELÓPOLIS",
      "CIENAGA DE ORO" = "CIÉNAGA DE ORO",
      "ANZA" = "ANZÁ",
      "TAMESIS" = "TÁMESIS",
      "BOLIVAR" = "CIUDAD BOLÍVAR",
      "NECHI" = "NECHÍ",
      "QUIBDO" = "QUIBDÓ",
      "BARRANCA DE UPIA" = "BARRANCA DE UPÍA",
      "SAMPUES" = "SAMPUÉS",
      "MAGANGUE" = "MAGANGUÉ",
      "BOYACA" = "BOYACÁ",
      "SAHAGUN" = "SAHAGÚN",
      "EBEJICO" = "EBÉJICO",
      "CARTAGENA" = "CARTAGENA DE INDIAS",
      "CALI" = "SANTIAGO DE CALI"
    ),
    # Convertir a título después de todas las transformaciones
    nmun_resi = str_to_title(tolower(nmun_resi))
  )



data <- data %>%
  mutate(
    nmun_resi = case_when(
      nmun_resi == "" ~ NA_character_,
      npais_resi == "España" ~ paste0("Mun[", npais_resi, "]"),
      npais_resi == "Eslovenia" ~ paste0("Mun[", npais_resi, "]"),
      npais_resi == "Panamá" ~ paste0("Mun[", npais_resi, "]"),
      npais_resi == "Venezuela" ~ paste0("Mun[", npais_resi, "]"),
      npais_resi == "Estados Unidos" ~ paste0("Mun[", npais_resi, "]"),
      npais_resi == "Montserrat" ~ paste0("Mun[", npais_resi, "]"),
      npais_resi == "Bangladés" ~ paste0("Mun[", npais_resi, "]"),

      TRUE ~ nmun_resi
    )
  )


```

```{r, include=FALSE}
unique(data$nmun_resi)
```

También se cuenta con la columna **cod_mun_r**, que representa el código Divipola (últimos tres digitos) de cada municipio presente en la base. 

```{r}
unique(data$cod_mun_r)
```
Ahora, se verifica la concordancia de los códigos y nombres con ayuda de la codificación Divipola:

1.    Al analizar que códigos no están en la lista, se encontraron los siguientes:

```{r}
data %>%
  mutate(cod_mun = ifelse(!is.na(cod_mun_r) & cod_mun_r != "0" & !is.na(cod_dpto_r) & cod_dpto_r != "0", paste0(cod_dpto_r, cod_mun_r), cod_mun_r)) %>%
  filter(!cod_mun %in% DIVIPOLA$codigo_dane_municipio)  %>% 
  count(cod_mun_r, nmun_resi, cod_dpto_r, ndep_resi, name = "cantidad")
```
En los casos de municipios fuera de Colombia se cambia **cod_mun_r** a 0 para indicar que no aplica y cuando el código es "000" a NA, ya que no hay códigos existentes para esa combinación. También en el caso de "170" porque no hay información suficiente para determinar el municipio

```{r}
data <- data %>%
  mutate(
    cod_mun_r = case_when(
      cod_mun_r == "000" ~ NA_character_,  
      str_detect(nmun_resi, "^Mun\\[.*\\]$") ~ "0",
      is.na(cod_dpto_r) & is.na(nmun_resi) & is.na(ndep_resi) & cod_mun_r == "170" ~ NA_character_,
      TRUE ~ cod_mun_r
    )
  )
```

**Nota:** Una vez verificados los códigos, se tansforma esta variable para que tome como valor el código completo ( 5 digitos)

```{r}
data <- data %>%
  mutate(cod_mun_r = ifelse(!is.na(cod_mun_r) & cod_mun_r != "0" & !is.na(cod_dpto_r) & cod_dpto_r != "0", paste0(cod_dpto_r, cod_mun_r), cod_mun_r))
```

2.    Los municipios que no se encuentran en la lista son:

```{r}
data %>%
  filter(!str_to_lower(nmun_resi) %in% str_to_lower(DIVIPOLA$nombre_municipio))  %>% group_by(nmun_resi) %>% summarise(cantidad = n(), .groups = "drop")
```

Se observa que los nombres que no están en la lista son los correspondientes a Municipios de otros países y NA. Los últimos casos se tratan en la sección de valores faltantes

3.    Los casos donde hay discordancia entre el código y el nombre del municipio son:

```{r}
data %>%
  left_join(
    DIVIPOLA %>% distinct(codigo_dane_municipio, .keep_all = TRUE),
    by = c("cod_mun_r" = "codigo_dane_municipio")
  ) %>% 
  filter(str_to_lower(nmun_resi) != str_to_lower(nombre_municipio)) %>%
  count(cod_mun_r, nmun_resi, name = "cantidad")
```

No hay discordancias.

```{r, include=FALSE}
unique(data$nmun_resi)
```

### Comuna de residencia

En la ficha de notificación no se encuentra campo para ingresar comuna y barrio de residencia pero sí se solicita la dirección, lo que puede suponer que estas columnas fueron creadas para la publicación de la base en el portal MEData. En este caso, se cuenta con el código y el nombre de la comuna.

```{r}
unique(data$codigo_comuna)
```

```{r}
unique(data$nombre_comuna)
```
Se observa que en el nombre de la comuna también se especifica el código, se comprueba que en todos los casos ese código coincida con el que aparece en **codigo_comuna***

```{r}
data %>% filter(str_sub(nombre_comuna, 0,2) != codigo_comuna) %>% count(codigo_comuna,nombre_comuna, name = "cantidad")
```
Los únicos casos donde no hay coincidencia es cuando no hay información. Por lo tanto, se cambia este código y nombre a NA, además, se elimina el código del nombre y se pone NA y 0 en nombre y código, respectivamente, para los casos donde la residencia sea en el exterior

```{r, include=FALSE}
data <- data %>%
  mutate(
    codigo_comuna = case_when(
      !is.na(npais_resi) & npais_resi != "Colombia" ~ "0",
      codigo_comuna == "99" ~ NA_character_,
      TRUE ~ codigo_comuna
    ),
    nombre_comuna = case_when(
      !is.na(npais_resi) &
        npais_resi != "Colombia" ~  paste0("Exterior[", npais_resi, "]"),
      nombre_comuna == "Sin información" ~ NA_character_,
      TRUE ~ gsub("^[0-9]+\\s+", "", nombre_comuna)
    )
  )
```

```{r}
unique(data$nombre_comuna)
```

```{r}
aux_data <- data %>% filter((!is.na(nombre_comuna) | !is.na(codigo_comuna)) &
                              !str_detect(nmun_resi, "Mun\\[.*\\]") &
                              (nmun_resi != "Medellín" | cod_mun_r != "05001"))
```

Ahora, todos los nombres corresponden a comunas de Medellín, sin embargo, se encontraron `r nrow(aux_data)` casos donde la víctima reside en otros municipios de Colombia. Por ejemplo:

```{r}
aux_data %>% count(cod_mun_r,nmun_resi,codigo_comuna,nombre_comuna, name="cantidad") %>% slice_sample(n=5)
```

Esta situación de inconsistencia entre el municipio y la comuna no es extraña bajo el contexto del problema, ya que el experto de metroSalud explicó que cuando no se especifica información como la dirección de residencia en la ficha, se pone en la plataforma de SIVIGILA información sobre el lugar de notificación. Entonces estas inconsistencias puede deberse en que se puso en SIVIGILA la dirección del lugar de notificación en Medellín y al crear las variables comuna y barrio claramente serían de Medellín.

Para tratar de garantizar un poco la calidad de la información, se decide cambiar a NA el valor de comuna para estos casos y quedarse entonces con la información que brinda el municipio y departamento

```{r}
# aux2 <- data %>%   mutate(
#   nombre_comuna = if_else(
#     (!is.na(nombre_comuna) | !is.na(codigo_comuna)) &
#       !str_detect(nmun_resi, "Mun\\[.*\\]") &
#       (nmun_resi != "Medellín" | cod_mun_r != "05001"),
#     NA_character_, 
#     nombre_comuna
#   ),
#   codigo_comuna = if_else(
#     (!is.na(nombre_comuna) | !is.na(codigo_comuna)) &
#       !str_detect(nmun_resi, "Mun\\[.*\\]") &
#       (nmun_resi != "Medellín" | cod_mun_r != "05001"),
#     NA_character_, 
#     codigo_comuna
#   )
# )
```


Finalmente, se verifica que haya concordancia entre el código y el nombre de la comuna. El recurso utilizado para la verificación proviene del portal [GeoMedellín](https://www.medellin.gov.co/geomedellin/datosAbiertos/243)

```{r}
comunas <- st_read(file.path(here(), "data/auxiliary/comunas_corregimientos_Medellin"))
```

1.    Al analizar que códigos no están en la lista, se encontraron los siguientes:

```{r}
data %>%
  filter(!codigo_comuna %in% comunas$codigo)  %>% 
  count(codigo_comuna,nombre_comuna, name = "cantidad")
```
2.    Las comunas que no se encuentran en la lista son:

```{r}
data %>%
  filter(!str_to_lower(nombre_comuna) %in% str_to_lower(comunas$nombre))  %>% count(codigo_comuna,nombre_comuna, name ="Cantidad")
```
Las inconsistencias corresponden a escritura, por ende, solo se cambia a como aparece en la base auxiliar

```{r}
data <- data %>% mutate(
  nombre_comuna = case_when(
    nombre_comuna == "Laureles" ~ "Laureles Estadio",
    nombre_comuna == "La America" ~ "La América",
    nombre_comuna == "Corregimiento de Palmitas" ~ "Corregimiento de San Sebastián de Palmitas",
    nombre_comuna == "Corregimiento de San Cristobal" ~ "Corregimiento de San Cristóbal",
    TRUE ~ nombre_comuna
  )
)
```

3.    Los casos donde hay discordancia entre el código y el nombre del municipio son:

```{r}
data %>%
  left_join(
    comunas %>% distinct(codigo, .keep_all = TRUE),
    by = c("codigo_comuna" = "codigo")
  ) %>%
  filter(str_to_lower(nombre_comuna) != str_to_lower(nombre)) %>%
  count(codigo_comuna, nombre_comuna, name = "cantidad")
```

No hay inconsistencias entre el código y el nombre. 

```{r}
data %>% count(codigo_comuna,nombre_comuna,name = "Cantidad")
```
### Barrio de residencia

En la ficha de notificación no se encuentra campo para ingresar comuna y barrio de residencia pero si se solicita la dirección, lo que puede suponer que estas columnas fueron creadas para la publicación de la base en el portal MEData. En este caso, se cuenta con el código y el nombre del barrio o vereda. Para comenzar se cambian los indicativos de falta de información por NA, se unifica escritura en el variable **nombre_barrio** y para los casos de residencia en el exterior se cambia a Exterior[País] y 0 en nombre y código, respectivamente, para indicar que no aplica

```{r}
data <- data %>%
  mutate(
    npais_resi = trimws(as.character(npais_resi)),  
    codigo_barrio = case_when(
      !is.na(npais_resi) & npais_resi != "Colombia" ~ "0",
      as.character(codigo_barrio) %in% c("999", "9999") ~ NA_character_,
      TRUE ~ as.character(codigo_barrio)  # Mantener otros valores
    ),
    nombre_barrio = case_when(
      !is.na(npais_resi) & npais_resi != "Colombia" ~ paste0("Exterior[", npais_resi, "]"),
      as.character(nombre_barrio) %in% c("Sin información", "0") ~ NA_character_,
      TRUE ~ as.character(nombre_barrio)
    )
  )
```


```{r}
data <- data %>%
  mutate(
    nombre_barrio = str_replace_all(nombre_barrio, "\\b(N\\.?|No\\.?)\\s?(\\d+)", "No.\\2"),
    nombre_barrio = str_squish(nombre_barrio),
    nombre_barrio = case_when(
      nombre_barrio == "SUBURB El Plan" ~ "El Plan",
       nombre_barrio == "corazón de Jesús" ~ "Corazón de Jesús",
      nombre_barrio %in% c("Palmitas","Suburbano Palmitas") ~ "Palmitas Sector Central",
      nombre_barrio %in% c("Santa Elena Central", "Suburbano Santa Elena Central") ~ "Santa Elena Sector Central",
      nombre_barrio %in% c("La Urquita","Suburbano Urquita") ~ "Urquitá",
      nombre_barrio == "La Hondanada" ~ "La Hondonada",
      nombre_barrio == "El Estadio" ~ "Estadio",
      nombre_barrio %in% c("Barrio Cerro El Volador", "B. Cerro El Volador") ~ "B. Cerro El Volador",
      nombre_barrio %in% c("Barrios de Jesus", "Barrio de Jesús") ~ "Barrios de Jesús",
      nombre_barrio %in% c("Bermejal Los Alamos", "Bermejal-Los Alamos") ~ "Bermejal-Los Álamos",
      nombre_barrio %in% c("Cabecera Urbana San Cristobal", "Cabecera aurbana San Cristobal") ~ "Cabecera Urbana Corregimiento San Cristóbal",
      nombre_barrio %in% c("Maria Cano Carambolas", "María Cano Carambolas") ~ "María Cano-Carambolas",
      nombre_barrio %in% c("San Jose Del Manzanillo", "San Jose del Manzanillo") ~ "San José del Manzanillo",
      nombre_barrio %in% c("La Palma - El Patio","Suburbano Palma - El Patio") ~ "La Palma-El Patio",
      nombre_barrio %in% c("Suburbano Pedregal alto") ~ "Pedregal Alto",
      nombre_barrio == "Suburbano el Tesoro" ~ "El Tesoro",
      nombre_barrio == "Area de Expansion Altos de Calasanz" ~ "Área de Expansión Altos de Calasanz",
      nombre_barrio == "Área de Exoancsión San Antonio de Prado" ~ "Área de Expansión San Antonio de Prado",
      nombre_barrio == "Aeroparque Juan Pablo II" ~ "Parque Juan Pablo II",
      nombre_barrio == "Alejandria" ~ "Alejandría",
      nombre_barrio == "Alejandro Echavarria" ~ "Alejandro Echavarría",
      nombre_barrio == "Alfonso Lopez" ~ "Alfonso López",
      nombre_barrio == "Andalucia" ~ "Andalucía",
      nombre_barrio == "Area De Expansion Altavista" ~ "Área de Expansión Altavista",
      nombre_barrio == "Area De Expansion Belen Rincon" ~ "Área de Expansión Belén Rincón",
      nombre_barrio %in% c("Area De Expansion El Noral", "Área de Expansión El Noral") ~ "Área de Expansión El Noral",
      nombre_barrio == "Berlin" ~ "Berlín",
      nombre_barrio == "Aguas Frias" ~ "Aguas Frías",
      nombre_barrio == "Boqueron" ~ "Boquerón",
      nombre_barrio == "El Corazon El Morro" ~ "El Corazón El Morro",
      nombre_barrio == "El Nogal Los Almendros" ~ "El Nogal-Los Almendros",
      nombre_barrio == "El Progreso No.2" ~ "Progreso No.2",
      nombre_barrio %in% c("Loma de los Bernal","La Loma de los Bernal") ~ "La Loma de Los Bernal",
      nombre_barrio == "La Volcana Guayabal" ~ "Volcana Guayabal",
      nombre_barrio == "Los Angeles" ~ "Los Ángeles",
      nombre_barrio == "Nueva Villa de Aburrá" ~ "Nueva Villa del Aburrá",
      nombre_barrio %in% c("Nueva Villa de la Iguana", "Nueva Villa de la Iguaná") ~ "Nueva Villa de La Iguaná",
      nombre_barrio == "Progreso" ~ "El Progreso",
      nombre_barrio %in% c("San Jose la Cima No.1","San José la Cima No.1") ~ "San José La Cima No.1",
      nombre_barrio %in% c("San Jose la Cima No.2","San José la Cima No.2") ~ "San José La Cima No.2",
      nombre_barrio == "Santa Lucia" ~ "Santa Lucía",
      nombre_barrio %in% c("Santa Maria de los Angeles","Santa María de los Ángeles") ~ "Santa María de Los Ángeles",
      nombre_barrio == "Simón Bolivar" ~ "Simón Bolívar",
      nombre_barrio %in% c("Travesias","Suburbano Travesias") ~ "Travesías",
      nombre_barrio == "U.P.B." ~ "U.P.B",
      nombre_barrio == "Unidad Deportiva Atanasio Girardot" ~ "U.D. Atanasio Girardot",
      nombre_barrio == "Villa Liliam" ~ "Villa Lilliam",
      nombre_barrio %in% c("Terminal de Transportes Norte") ~ "Terminal de Transporte",
      nombre_barrio == "Cabecera San Antonio de Prado" ~ "San Antonio de Prado",
      nombre_barrio == "La ladera" ~ "La Ladera",
      nombre_barrio == "Playón de los Comuneros" ~ "Playón de Los Comuneros",
      nombre_barrio == "San José de la Montaña" ~ "San José de La Montaña",
      nombre_barrio == "La mota" ~ "La Mota",

      TRUE ~ nombre_barrio
    ))
```

Luego, se verifica que haya concordancia entre el código y el nombre del barrio. El recurso utilizado para la verificación proviene del portal [GeoMedellín](https://www.medellin.gov.co/geomedellin/datosAbiertos/234). 

**Nota:** Se selecciona este recurso en vez de un recurso que indica barrios y veredas a nivel nacional, porque se intuye que esta variable tendrá solo barrios de Medellín como sucede con la variable de comuna

```{r}
barrios <- st_read(file.path(here(), "data/auxiliary/barrios_veredas_Medellin"))
barrios <- barrios %>% mutate(nombre = str_squish(nombre))
```

1.   Al analizar que códigos no están en la lista, se encontraron los siguientes:

```{r}
data %>%
  filter(!is.na(nombre_barrio) & !is.na(codigo_barrio) & !codigo_barrio %in% unique(barrios$identifica))  %>%
  count(nmun_resi,codigo_barrio,nombre_barrio, name = "cantidad")
```

Se busca en el [*catálogo geográfico de Medellín*](https://www.medellin.gov.co/giscatalogacion/srv/spa/catalog.search#/search?facet.q=groupOwner%2F374&resultType=details&sortBy=popularity&from=1&to=100&fast=index&_content_type=json) estos casos tanto por código como nombre para verificar que está generando la inconsistencia y se encontró que:

-   El prefijo "Suburbano" es para referirse a veredas de las 5 corregimientos. Se elimina de los nombres
-   Medellín cuenta con 20 Áreas institucionales (urbanas) que en la base auxiliar se codifican como "Inst_[#]", diferente a la base que codifica solo con números. Dado que no se encontró la codificación DIVIPOLA para comunas y barrios entonces se cambian los códigos para que sea acorde a la codificación de Medellín
-  En los casos donde el código no se encuentra en el listado auxiliar y tampoco se encontró en el geoportal, se cambia el código al que aparece en el listado oficial según el nombre del barrio/vereda


```{r}
data$nombre_barrio <- sub("^Suburbano ", "", data$nombre_barrio)


data <- data %>% mutate(
  codigo_barrio = case_when(
    # Áreas institucionales
    nombre_barrio == "Universidad de Antioquia" ~ "Inst_11",
    nombre_barrio == "Jardín Botánico" ~ "Inst_10",
    nombre_barrio == "Parque Norte" ~ "Inst_9",
    nombre_barrio == "Oleoducto" ~ "Inst_2",
    nombre_barrio == "Cementerio Universal" ~ "Inst_3",
    nombre_barrio == "Terminal de Transporte" ~ "Inst_4",
    nombre_barrio == "Universidad Nacional" ~ "Inst_8",
    nombre_barrio == "Hospital San Vicente de Paúl" ~ "Inst_12",
    nombre_barrio == "La Alpujarra" ~ "Inst_16",
    nombre_barrio == "Centro Administrativo" ~ "Inst_17",
    nombre_barrio == "U.P.B" ~ "Inst_15",
    nombre_barrio == "U.D. Atanasio Girardot" ~ "Inst_14",
    nombre_barrio == "El Rodeo" ~ "Inst_20",
    nombre_barrio == "Parque Juan Pablo II" ~ "Inst_19",
    nombre_barrio == "Plaza de Ferias" ~ "Inst_1",
    
    # Códigos diferentes (no encontrados en la codificación de Geoportal)
    codigo_barrio == "6087" & nombre_barrio == "Travesías" ~ "6016",
    codigo_barrio == "6084" & nombre_barrio == "La Loma" ~ "6014",
    codigo_barrio == "6086" & nombre_barrio == "La Cuchilla" ~ "6004",
    codigo_barrio == "6088" & nombre_barrio == "El Patio" ~ "6002",
    codigo_barrio == "6089" & nombre_barrio == "Pedregal Alto" ~ "6013",
    codigo_barrio == "0506" & nombre_barrio == "Plaza de Ferias" ~ "6014",
    codigo_barrio == "7084" & nombre_barrio == "Buga Patio Bonito" ~ "7001",
    codigo_barrio == "6084" & nombre_barrio == "Altavista" ~ "6014",
    codigo_barrio == "7088" & nombre_barrio == "El Corazón El Morro" ~ "7003",
    codigo_barrio == "7089" & nombre_barrio == "San José del Manzanillo" ~ "7007",
    codigo_barrio == "8089" & nombre_barrio == "Potrerito" ~ "8002",
    codigo_barrio == "9012" & nombre_barrio == "Piedra Gorda" ~ "9010",
    codigo_barrio == "9013" & nombre_barrio == "Barro Blanco" ~ "9004",
    codigo_barrio == "9081" & nombre_barrio == "El Placer" ~ "9005",
    codigo_barrio == "9086" & nombre_barrio == "El Plan" ~ "9009",
    codigo_barrio == "7083" & nombre_barrio == "La Esperanza" ~ "7006",
    codigo_barrio == "7085" & nombre_barrio == "San Pablo" ~ "7004",
    codigo_barrio == "7087" & nombre_barrio == "Altavista" ~ "7005",
    codigo_barrio == "5089" & nombre_barrio == "Palmitas Sector Central" ~ "5004",
    TRUE ~ codigo_barrio
  )
)
```


```{r}
data <- data %>% 
  mutate(
    codigo_barrio = case_when(
      # "La Palma-El Patio" no existe. Existen separados, son veredas continuas de San Cristóbal. No se encontró info en las variables de ocurrencia para relacionar estos casos a cuál de las dos veredas corresponde
      codigo_barrio == "6085" & nombre_barrio == "La Palma-El Patio" ~ NA_character_,
      
      # "El Tesoro" es un barrio del poblado. Tiene ese código de barrio porque limita con Santa Elena. La info de ocurrencia indica que fue en el Poblado
      codigo_barrio %in% c("9001", "9077") & nombre_barrio == "El Tesoro" ~ "1409", 
      
      # "Mirador del Poblado" no existe. El código del barrio indica Santa Elena, el lugar de ocurrencia no está cerca y ese nombre puede ser más de un establecimiento/urbanización
      codigo_barrio == "9083" & nombre_barrio == "Mirador del Poblado" ~ "9001",
      
      TRUE ~ codigo_barrio
    )
  )

```

2.    Los nombre de barrios que no se encuentran en la lista son:

```{r}
data %>%
  filter(!is.na(nombre_barrio) & !is.na(nmun_resi) & !str_to_lower(nombre_barrio) %in% str_to_lower(str_trim(barrios$nombre)))  %>% count(codigo_comuna,codigo_barrio,nombre_barrio, name ="Cantidad")
```

La inconsistencia se debe en la mayoría de casos a la escritura. 

```{r}
data <- data %>% mutate(
  nombre_barrio = case_when(
    # Aparecen diferentes comunas porque limita con comuna 1 y 3
    nombre_barrio %in% c("Piedras Blancas","Piedras Blancas Represa") ~ "Piedras Blancas - Matasano", 
    
    # Esta área de expansión no aparece en shapefile ni en el Geoportal
    nombre_barrio == "Área de Expansión Altos de Calasanz" ~ "Calasanz",
    
    # No existe "La Loma Oriental"
    nombre_barrio == "La Loma Oriental" ~ "La Loma",
    
    # No existe "Pedregal Bajo" dado el código de la comuna se asume que corresponde a "Pedregal Alto"
    nombre_barrio == "Pedregal Bajo" ~ "Pedregal Alto",
    
    # Existe una vereda llamada "El Vergel" pero no aparece en el Geoportal
    nombre_barrio == "El Vergel" ~ NA,
    
    # "La Palma-El Patio" no existe. Existen separados, son veredas continuas de San Cristóbal. Para asignar una vereda especifica nos basamos en el código
    codigo_barrio == "6001" & nombre_barrio == "La Palma-El Patio" ~ "La Palma",
    codigo_barrio == "6002" & nombre_barrio == "La Palma-El Patio" ~ "El Patio",
    codigo_barrio == "6015" & nombre_barrio == "La Palma-El Patio" ~ "Las Playas",
    is.na(codigo_barrio) & nombre_barrio == "La Palma-El Patio" ~ NA,

    codigo_barrio == "9001" & nombre_barrio == "Mirador del Poblado" ~ "Las Palmas",
    
    TRUE ~ nombre_barrio
  )
)

# No existe "La oculta" ni similar
data <- data %>% mutate(
  codigo_barrio = ifelse(nombre_barrio == "La Oculta", NA, codigo_barrio),
  nombre_barrio = ifelse(nombre_barrio == "La Oculta", NA, nombre_barrio),
)
```

3.    

```{r}
# Como cada valor de barrios$identifica es único y ya se garantizó que data$codigo_barrio estuviera en la lista oficial, al hacer left_join solo habrá NA en las columnas añadidas cuando data$codigo_barrio sea NA. Así, solo basta buscar cuando el nombre del barrio no coincide con el de la lista oficial para cada código

aux_data <- data %>%
  left_join(
    barrios %>% distinct(identifica, .keep_all = TRUE) %>% select(nombre, identifica),
    by = c("codigo_barrio" = "identifica")
  ) %>% 
  filter(str_to_lower(nombre_barrio) != str_to_lower(nombre))
```

Los casos donde hay discordancia entre el código y el nombre del barrio son `r nrow(aux_data)`. Por ejemplo:

```{r}
aux_data %>%  count(codigo_barrio,
         nombre_barrio,
         nombre, name = "Cantidad") %>% head(5)
```
Muchos de estos casos se debe a la diferencia de codificación que se ha tratado de corregir en toda esta sección, por lo tanto, se decide cambiar el código al código de la codificación de Medellín en estos casos

```{r}
# No se hace la unión con código porque se necesita para corregir. Se utiliza nombre + comuna como clave. Pero antes hay que tener en cuenta que en barrios hay dos combinaciones Cerro Nutibara + 16, lo que genera más filas al hacer left_join. Se encontró que todos los registros de la base donde la victima reside en el cerro Nutibara tienen código 1621, por ende, se elimina la otra combinación por facilidad

data <- data %>%
  left_join(
    barrios %>% filter(!(identifica == "Inst_18")) %>% select(nombre, identifica, limitecomu),
    by = c("nombre_barrio" = "nombre", "codigo_comuna" = "limitecomu")
  ) 

data <- data %>% mutate(
  codigo_barrio = case_when(
    !is.na(identifica) & codigo_barrio != identifica ~ identifica,
    is.na(identifica) & npais_resi == "Colombia" ~ identifica, # Casos donde nombre + comuna no está en la lista. Se deja NA para revisar
    is.na(identifica) & npais_resi != "Colombia" ~ "0",
    TRUE ~ codigo_barrio
  )
)
```

Finalmente, se encontraron casos donde el barrio no pertenece a la comuna especificada 

```{r}
data %>% filter(is.na(identifica) & !is.na(nombre_barrio)) %>% count(nombre_barrio,codigo_comuna, nombre_comuna, name = "cant")
```

Se decide cambiar el valor de código y nombre comuna según código del barrio, teniendo en cuenta que se busca rescatar la mayor cantidad posible de información

```{r}
data <- data %>%
  mutate(
    codigo_comuna = case_when(
      nombre_barrio %in% c("Carpinelo", "Moscú No.2", "Santo Domingo Savio No.1", "Villa Guadalupe") ~ "01",
      nombre_barrio %in% c("La Isla", "La Rosa", "Playón de Los Comuneros", "Villa del Socorro") ~ "02",
      nombre_barrio %in% c("La Cruz", "La Salle", "María Cano-Carambolas", "Oriente") ~ "03",
      nombre_barrio %in% c("Berlín", "Campo Valdés No.1", "San Isidro") ~ "04",
      nombre_barrio %in% c("Picachito", "Picacho", "San José de La Montaña") ~ "06",
      nombre_barrio %in% c("Aures No.2", "Bosques de San Pablo", "López de Mesa", "Nueva Villa de La Iguaná", "Olaya Herrera") ~ "07",
      nombre_barrio %in% c("Batallón Girardot", "La Mansión", "La Ladera", "Llanaditas", "Trece de Noviembre") ~ "08",
      nombre_barrio %in% c("Corazón de Jesús", "Prado") ~ "10",
      nombre_barrio %in% c("Calasanz", "Calasanz Parte Alta", "Ferrini", "Santa Lucía", "Santa Teresita") ~ "12",
      nombre_barrio %in% c("Antonio Nariño", "El Pesebre", "Juan XXIII La Quiebra") ~ "13",
      nombre_barrio %in% c("Altos del Poblado", "Barrio Colombia", "Castropol", "El Tesoro", "San Lucas") ~ "14",
      nombre_barrio %in% c("El Rodeo", "Guayabal") ~ "15",
      nombre_barrio %in% c("Altavista", "El Rincón", "La Hondonada", "La Loma de Los Bernal", "La Mota", "Las Mercedes", "Las Violetas") ~ "16",
      nombre_barrio %in% c("Cabecera Urbana Corregimiento San Cristóbal", "El Llano", "El Picacho", "La Loma", "Área de Expansión Pajarito") ~ "60",
      nombre_barrio %in% c("Aguas Frías", "Altavista Sector Central") ~ "70",
      nombre_barrio %in% c("Media Luna", "Piedras Blancas - Matasano") ~ "90",
      TRUE ~ codigo_comuna  # Mantener el valor original si no hay coincidencia
    ),
    
    nombre_comuna = case_when(
      nombre_barrio %in% c("Carpinelo", "Moscú No.2", "Santo Domingo Savio No.1", "Villa Guadalupe") ~ "Popular",
      nombre_barrio %in% c("La Isla", "La Rosa", "Playón de Los Comuneros", "Villa del Socorro") ~ "Santa Cruz",
      nombre_barrio %in% c("La Cruz", "La Salle", "María Cano-Carambolas", "Oriente") ~ "Manrique",
      nombre_barrio %in% c("Berlín", "Campo Valdés No.1", "San Isidro") ~ "Aranjuez",
      nombre_barrio %in% c("Picachito", "Picacho", "San José de La Montaña") ~ "Doce de Octubre",
      nombre_barrio %in% c("Aures No.2", "Bosques de San Pablo", "López de Mesa", "Nueva Villa de La Iguaná", "Olaya Herrera") ~ "Robledo",
      nombre_barrio %in% c("Batallón Girardot", "La Mansión", "La Ladera", "Llanaditas", "Trece de Noviembre") ~ "Villa Hermosa",
      nombre_barrio %in% c("Corazón de Jesús", "Prado") ~ "La Candelaria",
      nombre_barrio %in% c("Calasanz", "Calasanz Parte Alta", "Ferrini", "Santa Lucía", "Santa Teresita") ~ "La América",
      nombre_barrio %in% c("Antonio Nariño", "El Pesebre", "Juan XXIII La Quiebra") ~ "San Javier",
      nombre_barrio %in% c("Altos del Poblado", "Barrio Colombia", "Castropol", "El Tesoro", "San Lucas") ~ "El Poblado",
      nombre_barrio %in% c("El Rodeo", "Guayabal") ~ "Guayabal",
      nombre_barrio %in% c("Altavista", "El Rincón", "La Hondonada", "La Loma de Los Bernal", "La Mota", "Las Mercedes", "Las Violetas") ~ "Belén",
      nombre_barrio %in% c("Cabecera Urbana Corregimiento San Cristóbal", "El Llano", "El Picacho", "La Loma", "Área de Expansión Pajarito") ~ "Corregimiento de San Cristóbal",
      nombre_barrio %in% c("Aguas Frías", "Altavista Sector Central") ~ "Corregimiento de Altavista",
      nombre_barrio %in% c("Media Luna", "Piedras Blancas - Matasano") ~ "Corregimiento de Santa Elena",
      TRUE ~ nombre_comuna  # Mantener el valor original si no hay coincidencia
    )
  )


# Para los casos donde el barrio es Las palmas y la comuna es Buenos Aires (9) se cambia a NA esta información porque no hay manera de identificar si se trata del barrio de la comuna 10 o la vereda de Santa Elena. La info de ocurrencia no permite determinarlo

data <- data %>% mutate(
  codigo_comuna = ifelse(nombre_barrio == "Las Palmas" & codigo_comuna == "09" & nombre_comuna == "Buenos Aires", NA_character_, codigo_comuna),

  nombre_comuna = ifelse(nombre_barrio == "Las Palmas" & nombre_comuna == "Buenos Aires", NA_character_, nombre_comuna),
  
  nombre_barrio = ifelse(nombre_barrio == "Las Palmas" & is.na(codigo_barrio) & is.na(codigo_comuna), NA_character_, nombre_barrio)
)
```

```{r}
data <- data %>% select(-c(identifica, geometry))
```



### Estrato (estrato\_)

Esta variable es información de la ficha de datos básicos que se debe
registrar para cualquier evento que se reporta al SIVIGILA. Sin embargo,
se encontró una ficha del 2016 donde no se solicita y otra de 2019 donde
sí, lo que puede explicar porqué la gran cantidad de NA

```{r}
summary(as.factor(data$estrato_))
```
```{r}
table(as.factor(data$estrato_),as.factor(year(data$fec_not)))
```


### Sexo (sexo\_)

```{r}
summary(as.factor(data$sexo_))
```

### Orientación sexual (orient_sex)

De acuerdo a las fichas de notificación 2015-2022 y el diccionario de la
base de datos, los niveles de esta variable son:
homosexual(1),bisexual(2),heterosexual(5) y asexual(6). Sin embargo,
esta variable también toma valor 3 y 4.

```{r}
summary(as.factor(data$orient_sex))
```

Al notificar un caso se llena una ficha de datos básicos y una ficha
relacionada al evento. Ambas fichas en las versiones recientes piden la
orientación sexual. Sin embargo, la clasificación en la ficha de datos
tiene una codificación diferente: heterosexual(1), gay/lesbiana(2),
bisexual(3) y otra(4). Para evitar cruces se reduce a dos categorías:
Orientación Sexual, Identidad y expresiones de género no hegemónicas
(OSIEG no Hegemónicas), y Heterosexual.

```{r, include=FALSE}
aux <- data %>% mutate(orient_sex =
                          case_when(as.character(orient_sex) %in% c("1","2","3","6") ~ "OSIEG no hegemónicas",
                                    as.character(orient_sex) %in% c("5") ~ "Heterosexual",
                                    as.character(orient_sex) == "4" ~ "Otra",
                                    TRUE ~ NA_character_
                                      ))
```

### Ocupación de la víctima (ocupacion\_)

De acuerdo al diccionario en MEData la codificación de está variable
corresponde a la [*Clasificación Única de Ocupaciones para Colombia
(CUOC)*](https://ocupacol.mintrabajo.gov.co/Jerarquias/Jerarquias). El
valor que toma el código puede ser hasta de 5 dígitos, cada dígito
asigna un adicional de precisión sobre la ocupación. Por ejemplo,
"25120" corresponde a desarrolladores de software mientras que "251" es
desarrolladores y analistas de software y multimedia.

Sin embargo, algunos registros no tienen ningún tipo de relación con la
codificación.

```{r}
data %>% filter(ocupacion_ %in% c("99999.01","LIM","Cl")) %>% select(ocupacion_)
```

Entonces se verifica que los valores tomados en esta variable se
encuentran en la clasificación mediante una base de datos que
contiene las 676 ocupaciones posibles (código de 5 dígitos) y en caso
que el valor de la variable no coincida con los códigos posibles se
convierte el valor a NA.

```{r}
CUOC <- load_data("CUOC.csv", type = "auxiliary")
```

```{r}
data <- data %>%
  mutate(ocupacion_ = ifelse(sapply(ocupacion_, function(ocup) {
    any(grepl(paste0("^", ocup), CUOC$`Código
CUOC`))
  }), ocupacion_, NA))
```

Esta variable queda con `r sum(is.na(data$ocupacion_) | data$ocupacion_ == "")` celdas vacías.
Pero puede servir para completar información de los niveles 26 (Otro) y 33 (Ninguna) de la variable **actividad**. Es importante resaltar que esta variable se pide en la ficha de datos básicos mientras que actividad en la ficha del evento.

### Actividad

Esta variable es numérica pero se cambia a string para hacer la relación
con **ocupación**

```{r}
summary(as.factor(data$actividad))
```

```{r, echo=TRUE}
data <- data %>%
  mutate(
    actividad = case_when(
      actividad == "13" ~ "Líderes(as) cívicos",
      actividad == "15" ~ "Maestro(a)",
      actividad == "24" ~ "Estudiante",
      actividad == "26" ~ "Otro",
      actividad == "28" ~ "Trabajador(a) doméstico(a)",
      actividad == "30" ~ "Campesino/a",
      actividad == "29" ~ "Persona en situación de prostitución",
      actividad == "31" ~ "Persona dedicada al cuidado del hogar",
      actividad == "32" ~ "Persona que cuida a otras",
      actividad == "33" ~ "Ninguna",
      TRUE ~ actividad
    )
  )
```

```{r, include=FALSE}
summary(as.factor(data$actividad))
```

```{r, include=FALSE}
aux_nrow <- data %>% filter((actividad == "Ninguna" |
                               actividad == "Otro") &
                              (!is.na(ocupacion_) &
                                 ocupacion_ != "")) %>%
  nrow()
```

Son `r aux_nrow` registros con valor "Otro" o "Ninguna" en **actividad**
y que tienen valor en **ocupación**. Para evitar tantas categorías, se
extrae el primer dígito que representa los 10 grupos principales de
ocupaciones:

```{r, echo=TRUE}
ocupaciones <- c(
  "0" = "Fuerzas militares",
  "1" = "Directores y gerentes",
  "2" = "Profesionales, científicos e intelectuales",
  "3" = "Técnicos y profesionales del nivel medio",
  "4" = "Personal de apoyo administrativo",
  "5" = "Trabajadores de los servicios y vendedores de comercios y mercados",
  "6" = "Agricultores y trabajadores calificados agropecuarios,forestales y pesqueros",
  "7" = "Oficiales, operarios, artesanos y oficios relacionados",
  "8" = "Operadores de instalaciones y máquinas y emsambladores",
  "9" = "Ocupaciones elementales"
)

```

Algunas categorías se cambian a su nombre equivalente en la CUOC:

-   Maestro(a) a Profesionales, científicos e intelectuales
-   Trabajador(a) doméstico(a) a Trabajador(a) doméstico(a)" a
    "Ocupaciones elementales
-   Campesino/a a Agricultores y trabajadores calificados
    agropecuarios,forestales y pesqueros

```{r, include=FALSE}

data <- data %>%
  mutate(
       actividad = case_when(
         (actividad == "Ninguna" | actividad == "Otro") & (!is.na(ocupacion_) & ocupacion_ != "")  ~ ocupaciones[ str_sub(ocupacion_, 1, 1)],
         actividad == "Maestro(a)" ~ "Profesionales, científicos e intelectuales",
         actividad == "Trabajador(a) doméstico(a)" ~ "Ocupaciones elementales",
         actividad == "Campesino/a" ~ "Agricultores y trabajadores calificados agropecuarios,forestales y pesqueros",
         TRUE ~ actividad
       )
  )


summary(as.factor(data$actividad))

```

```{r}
data <- data %>% select(-ocupacion_)
```

### Grupo étnico (nom_grupo\_)

Esta variable toma valor si la variable **Pertenencia étnica
(per_etn\_)** es igual a 1 (indígena), en caso contrario, se asigna "No
aplica".

```{r}
data <- data %>% mutate(
  nom_grupo_ = str_to_title(tolower(nom_grupo_)),
  nom_grupo_ = case_when(
    per_etn_ != 1 ~ "No aplica",
    nom_grupo_ == "Wayuu" ~ "Wayúu",
    grepl("^Embera", nom_grupo_, ignore.case = TRUE) ~ sub("^Embera", "Emberá", nom_grupo_, ignore.case = TRUE),
    nom_grupo_ == "" ~ NA_character_,
    TRUE ~ nom_grupo_
  )
)
```

### Semanas de gestación (sem_ges\_)

Esta variable toma valor si la variable **gp_gestan** es igual a 1 (Sí).
Además, se verifica que dicho valor sea entre 1 y 45 ya que es lo
esperado en tiempo de gestación.

```{r, include=FALSE}
# Verificar que los valores estén en el rango
data <- data %>% filter(( sem_ges_ >= 1 &
                           sem_ges_ <= 45) | (gp_gestan != 1) | is.na(sem_ges_))
```

## Información del hecho

### Lugar de procendencia/ocurrencia del hecho
Se refiere al lugar donde posiblemente el paciente adquirió o al cual se atribuye la exposición al
agente o factor de riesgo que ocasionó el evento.

#### País
Se cuenta tanto con el código como con el nombre. Todos los casos son de Colombia

```{r}
summary(as.factor(data$cod_pais_o))
```

```{r}
data <- data %>% mutate(npais_proce = str_to_title(tolower(npais_proce)))
summary(as.factor(data$npais_proce))
```

#### Departamento

Se cuenta tanto con el código como con el nombre

```{r}
summary(as.factor(data$cod_dpto_o))
```

```{r}
summary(as.factor(data$ndep_proce))
```

Se comienza modificando la escritura de los niveles y cambiando a NA el nivel "DEPTO DESCONOCIDO"

```{r}
data <- data %>% mutate(
  ndep_proce = case_when(
    ndep_proce == "DEPTO DESCONOCIDO" ~ NA_character_,
    ndep_proce == "BOLIVAR" ~ "Bolívar",
    ndep_proce == "CHOCO" ~ "Chocó",
    ndep_proce == "CORDOBA" ~ "Córdoba",
    ndep_proce == "STA MARTA D.E." ~ "Magdalena",
    TRUE ~ str_to_title(tolower(ndep_proce))
  )
)
```

Luego, se verifica la concordancia de los códigos y nombres con ayuda de la codificación Divipola.

1.    Al analizar que códigos no están en la lista, se encontraron los siguientes:
```{r}
data %>% filter(!cod_dpto_o %in% DIVIPOLA$codigo_dane_departamento) %>% count(cod_dpto_o,ndep_proce, name = "Cantidad")
```
Estos códigos no existen. El primer caso se cambia a NA y el segundo a *47* que es el código DIVIPOLA correspondiente a Magdalena

```{r}
data <- data %>% mutate(
  cod_dpto_o = case_when(
    cod_dpto_o == "01" ~ NA_character_,
    cod_dpto_o == "48" ~ "47",
    TRUE ~ cod_dpto_o
  )
)
```

2.    Los departamentos que no se encuentran en la lista son:

```{r}
data %>%
  filter(!str_to_lower(ndep_proce) %in% str_to_lower(DIVIPOLA$nombre_departamento))  %>% count(cod_dpto_o,ndep_proce)
```
3.    Los casos donde hay discordancia entre el código y el nombre del departamento son:

```{r}
data %>%
  left_join(
    DIVIPOLA %>% distinct(codigo_dane_departamento, .keep_all = TRUE),
    by = c("cod_dpto_o" = "codigo_dane_departamento")
  ) %>% filter(str_to_lower(ndep_proce) != str_to_lower(nombre_departamento)) %>% count(cod_dpto_o,ndep_proce)
```

No hay discordancias.

```{r, include=FALSE}
unique(data$ndep_proce)
```

#### Municipio

Se cuenta tanto con el código como con el nombre. La variable **nmun_proce** correspondiente al nombre tomaba en algunos casos nombres de departamento o que indicaban desconocimiento del municipio, por ende, se cambian a NA

```{r}
data <- data %>% mutate(
  nmun_proce = case_when(
    nmun_proce %in% c("COLOMBIA - SIN ESPECIFICACIÓN ADICIONAL DE LUGAR","* ANTIOQUIA. MUNICIPIO DESCONOCIDO","* CHOCO. MUNICIPIO DESCONOCIDO","* MAGDALENA. MUNICIPIO DESCONOCIDO","* MAGDALENA. MUNICIPIO DESCONOCIDO","ANTIOQUIA") ~ NA_character_,
    nmun_proce == "MEDELLIN" ~ "Medellín",
    nmun_proce == "ACACIAS" ~ "Acacías",
    nmun_proce == "FUSAGASUGA" ~ "Fusagasugá",
    nmun_proce == "ITAGUI" ~ "Itagüí",
    nmun_proce == "COCORNA" ~ "Cocorná",
    nmun_proce == "SAN JERONIMO" ~ "San Jerónimo",
    nmun_proce == "ABRIAQUI" ~ "Abriaquí",
    nmun_proce == "MONTERIA" ~ "Montería",
    nmun_proce == "ALEJANDRIA" ~ "Alejandría",
    nmun_proce == "CORDOBA" ~ "Córdoba",
    nmun_proce == "AMAGA" ~ "Amagá",
    nmun_proce == "APARTADO" ~ "Apartadó",
    nmun_proce == "PUERTO BERRIO" ~ "Puerto Berrío",
    nmun_proce == "VALPARAISO" ~ "Valparaíso",
    nmun_proce == "DON MATIAS" ~ "Donmatías",
    nmun_proce == "SAN JUAN DE URABA" ~ "San Juan de Urabá",
    nmun_proce == "LOS CORDOBAS" ~ "Los córdobas",
    nmun_proce == "SAN VICENTE" & ndep_proce == "Antioquia" ~ "San Vicente Ferrer",
    nmun_proce == "SAN PEDRO" & ndep_proce == "Antioquia" ~ "San Pedro De Los Milagros",
    TRUE ~ str_to_title(tolower(nmun_proce))
  )
)
```

Luego, se verifica la concordancia de los códigos y nombres con ayuda de la codificación Divipola:

1.    Al analizar que códigos no están en la lista, se encontraron los siguientes:

```{r}
data %>%
  mutate(cod_mun = ifelse(!is.na(cod_mun_o) & !is.na(cod_dpto_o), paste0(cod_dpto_o, cod_mun_o), cod_mun_o)) %>%
  filter(!cod_mun %in% DIVIPOLA$codigo_dane_municipio)  %>% 
  count(cod_mun_o, nmun_proce, ndep_proce, name = "cantidad")
```

Todos los casos se cambian a NA por indicar que no se conoce el municipio

```{r}
data <- data %>% mutate( cod_mun_o = ifelse(cod_mun_o %in% c("000","170"), NA_character_, cod_mun_o))
```

**Nota:** Una vez verificados los códigos, se tansforma esta variable para que tome como valor el código completo ( 5 digitos)

```{r}
data <- data %>%
  mutate(cod_mun_o = ifelse(!is.na(cod_mun_o) & cod_mun_o != "0" & !is.na(cod_dpto_o) & cod_dpto_o != "0", paste0(cod_dpto_o, cod_mun_o), cod_mun_o))
```


2.    Los municipios que no se encuentran en la lista son:

```{r}
data %>%
  filter(!str_to_lower(nmun_proce) %in% str_to_lower(DIVIPOLA$nombre_municipio))  %>%  count(cod_mun_o, nmun_proce,name = "cantidad")
```

3.    Los casos donde hay discordancia entre el código y el nombre del municipio son:

```{r}
data %>%
  left_join(
    DIVIPOLA %>% distinct(codigo_dane_municipio, .keep_all = TRUE),
    by = c("cod_mun_o" = "codigo_dane_municipio")
  ) %>%
  filter(str_to_lower(nmun_proce) != str_to_lower(nombre_municipio)) %>%
  count(cod_mun_o, nmun_proce, name = "cantidad")
```

No hay discordancias.

```{r, include=FALSE}
unique(data$nmun_proce)
```

#### Área y barrio

```{r}
data %>% select(area_, localidad_, bar_ver_, cen_pobla_, vereda_) %>% slice_sample(n=5)
```

Con respecto a las variables **bar_ver\_, vereda\_, localidad\_ y
cen_pobla\_**, estas corresponden a la ubicación donde ocurrieron los
hechos de violencia. Según las fichas de SIVIGILA, su uso depende de la
variable **área\_**, que clasifica el lugar del hecho en: (1) Cabecera
municipal, (2) Centro poblado o (3) Rural disperso.

Cada variable tiene la siguiente función:

-   **bar_ver\_**: Barrio dentro de una cabecera municipal.
-   **vereda\_**: Vereda en un área rural dispersa.
-   **localidad\_**: Localidad en municipios sectorizados (como Medellín
    o Bogotá).
-   **cen_pobla\_**: Centro poblado en áreas rurales.

Con el fin de estandarizar la información, y manejar los datos
faltantes, se realizaron algunos ajustes:

1.  **Limpieza de datos:** Se reemplazaron por NA los valores que indicaban
    falta de información, tales como "SIN INFORMACIÓN", "NO REGISTRA",
    "DESCONOCIDO", valores vacíos, entre otros.

2.  **Unificación de variables:**

-   Se creó una nueva variable que fusiona localidad\_ y bar_ver\_, dado
    que ambas se utilizan únicamente cuando área\_ = 1 (cabecera
    municipal).
-   Se combinó vereda\_ y cen_pobla\_, asignando vereda\_ cuando área\_
    = 3 (rural disperso) y cen_pobla\_ cuando área\_ = 2 (centro
    poblado).

3.  **Completado de valores faltantes:**

-   Si bar_ver\_ estaba vacío en un área urbana (área\_ = 1), se
    completó con cen_pobla\_, en caso de que esta última tuviera
    información.

4.  **Creación de la variable lugar_hecho:**

-   Si el área es cabecera municipal (1), se asigna bar_ver\_ y, si está
    vacío, se usa localidad\_ / cen_pobla\_.
-   Si el área es centro poblado (2), se usa cen_pobla\_.
-   Si el área es rural disperso (3), se usa vereda\_.
-   Si no hay información disponible, se asigna NA.

5.  **Eliminación de variables innecesarias:**

-   Se eliminaron las variables originales (bar_ver\_, localidad\_,
    cen_pobla\_, vereda\_) después de construir la variable lugar_hecho.

```{r}
# Reemplazar valores sin información por NA en cada variable
data <- data %>%
  mutate(across(c(bar_ver_, localidad_, cen_pobla_, vereda_), 
                ~ str_replace_all(., 
                                  "^9+.*|SIN INFORMAC.*|DESCONOCIDO|NO REGISTRA|NS|XXX|X|000000|SI DATO|SD|1E\\+19|69999|SIN DATOI|C|-|NINGUNA|N  APLICA|DESCONOCIDA|ND|N|SIN DATO|SD|SI|INFORM.*|NO INFORMA.*|SIN SINFORMACION.*|SIN NINFORMACION.*|SIN INFOMACION.*|NOINFORMA.*|DESCONOCE|CALLE DESCONOCIDA$", 
                                  NA_character_))) %>%
  mutate(across(c(bar_ver_, localidad_, cen_pobla_, vereda_), ~ na_if(., "")))  # Convertir valores vacíos a NA

# Unificación de variables
data <- data %>%
  mutate(
    # Unir Localidad y Barrio (solo aplica cuando area_ == 1)
    loc_bar = case_when(
      # area_ == 1 & (is.na(bar_ver_) | bar_ver_ == "") ~ localidad_,
      # area_ == 1 & (is.na(localidad_) |localidad_ == "" ) ~ bar_ver_,
      area_ == 1 & !is.na(bar_ver_) & bar_ver_ != "" ~ bar_ver_,
      area_ == 1 & (is.na(bar_ver_) | bar_ver_ == "") ~ localidad_,
      area_ == 1 & (is.na(localidad_) & !is.na(bar_ver_)) ~ bar_ver_,
      TRUE ~ NA_character_
    ),
    
    
    # Unir Vereda y Centro Poblado
    ver_cen = case_when(
      area_ == 3 & !is.na(vereda_) ~ vereda_,
      area_ == 2 & !is.na(cen_pobla_) ~ cen_pobla_,
      TRUE ~ NA_character_
    )
  )

# Construcción de la variable final `lugar_hecho`
data <- data %>%
  mutate(
    lugar_hecho = case_when(
      area_ == 1 ~ coalesce(loc_bar, cen_pobla_),  # Usa loc_bar y si es NA, usa cen_pobla_
      area_ == 2 ~ ver_cen,
      area_ == 3 ~ ver_cen,
      TRUE ~ NA_character_
    )
  )

# Eliminar las variables originales que ya no se necesitan
data <- data %>% select(-bar_ver_, -localidad_, -cen_pobla_, -vereda_,-ver_cen,-loc_bar)
```

6. **Depuración variable final:** la variable **lugar_hecho** sería entonces el equivalente a **barrio de residencia** pero queda con un `r round((sum(is.na(data$lugar_hecho))*100) / nrow(data),3)`% de NA. Este es un motivo por el cual se decide unificar más adelante esta variable con **barrio de residencia**, para ello se debe hacer una limpieza de **lugar_hecho**

**Nota:** Se hace una depuración completa de **lugar_hecho** solo para los casos donde no se tenga información del barrio/localidad/vereda de residencia para completar con el valor depurado, dado que la calidad de los valores de **lugar_hecho** está muy mala y al final **lugar_hecho** será una variable que por la cantidad de NA se eliminará luego de unir con **barrio de residencia**

-     Los niveles con número, direcciones exactas o que indican desconocimiento se cambian a NA. Por ejemplo: "1E+40", "14041985" o "AV 36 A 45 87". Además, se unifica la escritura para evitar repeticiones

```{r}
data <- data %>%
  mutate(
    lugar_hecho = str_trim(lugar_hecho),
    lugar_hecho = case_when(
      # Valores a NA
      lugar_hecho %in% c("00", "00113019", "0011308", "0011309", "0012006", "050001", "05001", "0501", "1", "10113","10608", "111", "12006", "13", "14041985", "170", "1E+13", "1E+16", "1E+20", "1E+21", "1E+22", "1E+40", "5001", "AV 36 A 45 87", "6", "[Otro]", "A", "2", "F", "FFD", "KL 6 VIA AL MAR", "MALL", "MEDELLI", "MEDELLIB", "MEDELLIM", "TODOS LOS BARRIOS", "V", "[OTRO]", "VEREDA") ~ NA_character_,
      
      lugar_hecho %in% c("2 DE JULIO", "20 DE JULIO", "20 JULIO", "20JULIO","VEITE DE JULIO") ~ "Veinte de Julio",
      lugar_hecho %in% c("ALTAVISTA", "ALTAVIASTA", "ALTA VISTA", "ALTAVIATA") ~ "Altavista",
      lugar_hecho %in% c("ARAJUEZ", "ARAMJUEZ") ~ "Aranjuez",
      lugar_hecho %in% c("BARRIO PRADO", "PRADITO", "PRADO BELLO", "PRDAO", "PRODO") ~ "Prado",
      lugar_hecho %in% c("BELLA VISTA") ~ "Bellavista",
      lugar_hecho %in% c("BARBOSA", "BARBOZA") ~ "Barbosa",
      lugar_hecho == "BOLIVAR" ~ "Simón Bolívar",
      lugar_hecho %in% c("EL PEDREGAL", "PEDREGA", "PEDREGAL BAJO", "PEDRGAL", "ROBLEDO PEDREGAL","DREGAL") ~ "Pedregal",
      lugar_hecho %in% c("VILLA HERMOA", "VILLA HERMOSO", "VILLA HERMPSA", "VILLAHERMOSA","VILLA  HERMOSA") ~ "Villa Hermosa",

      str_detect(lugar_hecho, "^ABRIAQUI$") ~ "Abriaquí",
      lugar_hecho %in% c("AGIAS FRIS","AGUAS FRIAS","VEREDA AGUAS FRIAS") ~ "Aguas Frías",
      str_detect(lugar_hecho, "ASOMADERA") ~ "Asomadera No.1",
      lugar_hecho %in% c("AURES","ROBLEDO AUREA","ROBLEDO AURES","ROBLEDO AURA","ROBLEDO AURES 1","VILLASOFIA","ROBLEDO VILLA SOFIA","VILLA SOFIA","ROBLEDO VILLASOFIA","ROBLEDO  AURES") ~ "Aures No.1",
      lugar_hecho %in% c("BARRIO DE JESUS","BARRIOS DE JESUS","DE JESUS","BARRIO TRISTE") ~ "Barrios de Jesús",
      str_detect(lugar_hecho, "BARRIO ESTADIO") ~ "Estadio",
      lugar_hecho %in% c("BARRIO OLAYA","OAYA HERRERA","OLAYA","OLYA","OYOLA","ROBLEDO OLAYA","ROBLEDO OLAYA HERRERA","HOLAYA  HERRERA") ~ "Olaya Herrera",
      str_detect(lugar_hecho, "(POPULAR|PIOPULAR|POLPULAR|POLULAR|POPILAR|POPULRA|PUPULAR|PÓPULAR)") ~ "Popular",
      str_detect(lugar_hecho, "(BUE?OS AIRES|BUEOS AIES)") ~ "Buenos Aires",
      str_detect(lugar_hecho, "(POBLADO|LLERAS|POBADO|OBLADO|POBLDO)") ~ "El Poblado",
      str_detect(lugar_hecho, "(SALVADOR|SALVALDOR|SLAVADOR)") ~ "El Salvador",
      str_detect(lugar_hecho, "AMAGA") ~ "Amagá",
      lugar_hecho %in% c("GIAUAYABAL","GUAYABA","GUAYABAL1","GUYABAL") ~ "Guayabal",
      str_detect(lugar_hecho, "(TARAZ?|TARZA)") ~ "Tarazá",
      str_detect(lugar_hecho, "ITAGUI") ~ "Itagüí",
      str_detect(lugar_hecho, "(MILAGROSA|MILOGROSA|MILAROSA|ILAGROSA)") ~ "La Milagrosa",
      lugar_hecho %in% c("FLORESTA","FLORESTA LA PRADERA","FLORESTAQ","FLORETA") ~ "La Floresta",
      str_detect(lugar_hecho, "LAS LOMAS") ~ "Las Lomas No.1",
      str_detect(lugar_hecho, "(PALMAS|PALAMAS|PLMAS)") ~ "Las Palmas",
      str_detect(lugar_hecho, "(?i)MORAVI?[A]") ~ "Moravia",
      str_detect(lugar_hecho, "PRADERA") ~ "La Pradera",
      str_detect(lugar_hecho, "PROGRESO") ~ "El Progreso",
      lugar_hecho %in% c("ROBEDO","ROBELDO","ROBLED","ROBLEOD","ROBLESO","ROBLRDO") ~ "Robledo",
      str_detect(lugar_hecho, "PESEBRE") ~ "El Pesebre",
      str_detect(lugar_hecho, "(VILLA FLORA|VILLAFLORA)") ~ "Villa Flora",
      str_detect(lugar_hecho, "(RODEO|ROEO)") ~ "El Rodeo",
      lugar_hecho %in% c("SA JAVIER") ~ "San Javier",
    lugar_hecho %in% c("VAMPO VALDEZ") ~ "Campo Valdés No.1",
      str_detect(lugar_hecho, "LA LOMA") ~ "La Loma",
      str_detect(lugar_hecho, "VERGEL") ~ "Los Cerros El Vergel",
      str_detect(lugar_hecho, "URQUITA") ~ "Urquitá",
      str_detect(lugar_hecho, "(?i)VERS[aeiou]LL[aeiou]S") ~ "Versalles No.1",
      str_detect(lugar_hecho, "ALAMOS") ~ "Bermejal-Los Álamos",
      str_detect(lugar_hecho, "(BELLO|BELLLO)") ~ "Bello",
      str_detect(lugar_hecho, "(BELEB|ZAFRA)") ~ "Belén",
      str_detect(lugar_hecho, "FATIMA") ~ "Fátima",
      str_detect(lugar_hecho, "ESTRELLA") ~ "La Estrella",
      str_detect(lugar_hecho, "FLORIDA") ~ "La Florida",
      lugar_hecho %in% c("BELLO LA GABRIELA") ~ "La Gabriela",
    lugar_hecho %in% c("BELLO LA ORQUÍDEA") ~ "La Orquídea",
      str_detect(lugar_hecho, "(ALPUJARRA|PLAZA MAYOR)") ~ "La Alpujarra",
      str_detect(lugar_hecho, "VELODROM?") ~ "El Velódromo",
      str_detect(lugar_hecho, "VEREDA EL UVITO") ~ "El Uvito",
      str_detect(lugar_hecho, "PUEBLO VIEJO") ~ "Puebloviejo",
      str_detect(lugar_hecho, "(PARQUE BOLIVAR|PARQUE BERRIO)") ~ "La Candelaria",
      str_detect(lugar_hecho, "LIBERTAD") ~ "La Libertad",
      str_detect(lugar_hecho, "LOPEZ DE MESA") ~ "López de Mesa",
      str_detect(lugar_hecho, "^LA TORRE$") ~ "Altos De La Torre",
      str_detect(lugar_hecho, "PALMITAS") ~ "Palmitas Sector Central",
      str_detect(lugar_hecho, "^LOS MESAS$") ~ "San Antonio de Prado",
      str_detect(lugar_hecho, "(MARRIQUE|SAMBLAS MARIQUE|MARIQUE)") ~ "Manrique Central No.2",
      str_detect(lugar_hecho, "^PARIS$") ~ "París",
      str_detect(lugar_hecho, "^SALADO$") ~ "El Salado",
      str_detect(lugar_hecho, "^RAIZAL$") ~ "El Raizal",
      str_detect(lugar_hecho, "^VALLEJUELOS$") ~ "Santa Margarita",
      str_detect(lugar_hecho, "^VEREDA YARUMALITO$") ~ "Yarumalito",
      str_detect(lugar_hecho, "^VIOLETAS$") ~ "Las Violetas",
      lugar_hecho == "ROBLEDO PAJARITO" ~"Pajarito",
      lugar_hecho %in% c("AURORA","ROBLEDO LA AURORA","LA  AURORA","LA AURORA","LA AURORAA","LA AURORA EL TIROL","LAAURORA","ROBLEDO LAS FLORES","LAS FLOREZ","LAS FLORES") & nmun_proce == "Medellín" ~ "Santa Margarita",
      TRUE ~ str_to_title(tolower(lugar_hecho))
    )
  )

```

-     Como se vio en secciones anteriores, hay casos donde el hecho ocurrió en municipios/ciudades diferentes a Medellín. Por lo tanto, es necesario verificar si hay información de barrios/veredas que no pertenecen a Medellín:


```{r}
aux_data <- data %>%
   filter(is.na(nombre_barrio) & !is.na(lugar_hecho) & !str_to_lower(lugar_hecho) %in% str_to_lower(str_trim(barrios$nombre))) 
```

Son `r nrow(aux_data)` casos donde el hecho ocurrió en barrios/veredas que no pertenecen a Medellín. Por ejemplo: 

```{r}
aux_data %>%  count(lugar_hecho, nmun_proce,ndep_proce, nmun_resi, ndep_resi, name = "cantidad") %>% slice_sample(n=5)
```


```{r}
data <- data %>%
  mutate(
    nmun_proce = case_when(
      str_detect(lugar_hecho, "^(7 De Agosto|Álamos|Bogotá|Bogota)$") ~ "Bogotá, D.C.",
      str_detect(lugar_hecho, "^(Bello|La Gabriela|La Orquídea|Hato Viejo|Madera|Obra 2000|París|Zamora)$") ~ "Bello",
      str_detect(lugar_hecho, "^Bolombolo$") ~ "Venecia",
      str_detect(lugar_hecho, "^Barbosa$") ~ "Barbosa",
      str_detect(lugar_hecho, "^El Bagre$") ~ "El Bagre",
      str_detect(lugar_hecho, "^El Retiro$") ~ "Retiro",
      str_detect(lugar_hecho, "^Guadalupe$") ~ "Guadalupe",
      str_detect(lugar_hecho, "^El Rosario$") ~ "El Rosario",
      str_detect(lugar_hecho, "^Tarazá$") ~ "Tarazá",
      str_detect(lugar_hecho, "^Guatape$") ~ "Guatapé",
      str_detect(lugar_hecho, "^(Itagüí|Yarumito)$") ~ "Itagüí",
      str_detect(lugar_hecho, "^Girardota$") ~ "Girardota",
      str_detect(lugar_hecho, "^(Meta|Tolima|Sur De Bolivar)$") ~ NA_character_,
      str_detect(lugar_hecho, "^La Estrella$") ~ "La Estrella",
      str_detect(lugar_hecho, "^Olaya Herrera$") ~ "Medellín",
      str_detect(lugar_hecho, "^Ipiales$") ~ "Ipiales",
      str_detect(lugar_hecho, "^Peque$") ~ "Peque",
      str_detect(lugar_hecho, "^Segovia$") ~ "Segovia",
      str_detect(lugar_hecho, "^Turbo$") ~ "Turbo",
      str_detect(lugar_hecho, "^Zaragoza$") ~ "Zaragoza",
      str_detect(lugar_hecho, "^La Paz$") ~ "La Paz",
      str_detect(lugar_hecho, "^Puebloviejo$") ~ "Puebloviejo",
      str_detect(lugar_hecho, "^Popalito") ~ "Barbosa",
      str_detect(lugar_hecho, "^Supia") ~ "Supía",
     
      str_detect(lugar_hecho, "^(Argelia|Arboletes|Abriaquí|Amagá|Belmira|Betulia|Yarumal|Salgar|Pereira|Uramita)$") ~ lugar_hecho,
      TRUE ~ nmun_proce
    ),
    
    ndep_proce = case_when(
      str_detect(lugar_hecho, "^Tolima$") ~ "Tolima",
      str_detect(lugar_hecho, "^Meta$") ~ "Meta",
      str_detect(lugar_hecho, "^Sur De Bolivar$") ~ "Bolívar",
      str_detect(lugar_hecho, "^Puebloviejo$") ~ "Magdalena",
      str_detect(lugar_hecho, "^(Balboa|La Paz|Bolívar)$") ~ NA_character_,
      str_detect(lugar_hecho, "^(El Rosario|Ipiales)$") ~ "Nariño",
      str_detect(lugar_hecho, "^Pereira$") ~ "Risaralda",
      str_detect(lugar_hecho, "^(7 De Agosto|Álamos|Bogotá|Bogota)$") ~ "Cundinamarca",
      TRUE ~ ndep_proce
    ),

    lugar_hecho = case_when(
      str_detect(lugar_hecho, "(Arboletes|Argelia|Abriaquí|Amagá|Balboa|Bello|Belmira|Betulia|Bogotá|8 De Marzo|Aeropaque|Alto De Luis Miguel|Altos De La Villa|Baladores|Barbosa|Bellavista|El Bagre|El Bosque|El Bosuqe|El Retiro|Estrellita|Girardota|Guadalupe|Guatape|Itagüí|Hogar Asperla|Hogar Aspérla|Hogar De Paso|Hogar Miraflorez|La Alfarera|La Almería|La Bahía|La Divisa|La Esmeralda|La Frizola|(?i)Huerta|La Isabela|La Paralela|Yarumal|La Perla|La Piedra|La Romelia|La Taboga|Meta|Tolima|Dabeiba|Girardota|La Estrella|Salgar|Pereira|El Rosario|Peque|Segovia|Turbo|Uramita|Zaragoza|Ipiales|La Paz|El Paraiso|La Almeria|Bogota|(?i)m[aeiou]rgarit[aeiou]s|Tarazá|Puebloviejo|Tablaza|Vereda El Tablazo|La Bahia|Las Vegas|Los Rieles|Mirador Del Valle|Obra 2000|Paralela|Peñitas|Playa Soledad|Playitas|Potrera|Supia|Sur De Bolivar|Valle Fuego|Progresar|Villa Del Beerro|Villalisa|Villas Del Sol|Tirol|(?i)Pola|(?i)Mirama|Robledo Margaritas)") ~ NA_character_,
      TRUE ~ lugar_hecho
    )
  )

```


### Hora del hecho

Esta variable no se solicita en las versiones recientes de la ficha, lo
que explica los `r sum(is.na(data$hora_hecho) | data$hora_hecho == "")` registros con NA.

```{r}
data <- data %>% mutate(hora_hecho = ifelse(hora_hecho == "", NA_character_, hora_hecho))
```

### Modalidad de la violencia (naturaleza y nat_viosex)

De acuerdo a las fichas de notificación existen dos grupos de modalidad:
violencia no sexual y violencia sexual, cada una con diferentes tipos.
Si la víctima sufrió violencia no sexual se registra el tipo en la
variable **naturaleza** y si sufrió violencia sexual se registra el tipo
en la variable **nat_viosex**.

Por facilidad en el análisis y evitando la mayor cantidad de celdas
vacías posibles, se decide unificar la información de ambas variables en
una variable llamada **def_naturaleza**.

```{r}
data <- data %>%
  mutate(def_naturaleza = coalesce(naturaleza, nat_viosex))
```

```{r}
data <- data %>% select(-c(naturaleza,nat_viosex))
```

### Mecanismo utilizado para la agresión
Se observa que en todos los casos de violencia física se utilizó un
mecanismo. También en algunos casos de violencia psicológica, abandono y
otras violencias sexuales.

```{r}
 table(as.factor(data$def_naturaleza),as.factor(data$armas))
```

Se tiene `r sum(is.na(data$armas))` registros con valores faltantes en
esta variable. Analizando el tipo de violencia de estos casos, se obtiene:

```{r}
aux <- data %>% filter(is.na(data$armas)) %>% select(armas,def_naturaleza)

summary(as.factor(aux$def_naturaleza))
```

Entonces se podría pensar que en los casos donde la violencia sea física, y
tenga NA en armas, se cambie NA a otro mecanismo (15). Sin embargo, vemos que los casos donde no se conoce si utilizó un arma, son muy pocos de violencia física a comparación de los otros tipos de violencia

```{r}
aux_nrow <- data %>%
  filter(
    is.na(armas) & def_naturaleza == 1
  ) %>% nrow()
```

Se recuperarían `r aux_nrow` NA al hacer esta asignación.

```{r}
# data <- data %>% mutate(armas = ifelse((is.na(armas) & def_naturaleza == 1
# ), 15, armas))
```

### Quemaduras

En la base de datos, las variables relacionadas con quemaduras (por
ejemplo, que_cara, que_cuello, etc.) solo contienen información
relevante cuando la categoría de la variable armas corresponde a
"Quemaduras por fuego o llama" (12), "Quemaduras por ácido, álcalis, o
sustancias corrosivas" (13) y "Quemadura con líquido hirviente" (14).
Sin embargo, en los casos en que no hay quemaduras, estas variables
contienen valores faltantes (NA), lo que puede generar dificultades en
los análisis. Entonces, se transforman los valores NA en una categoría
explícita como "No aplica".

```{r}
# Transformar los NA en las columnas seleccionadas a "No aplica"
data <- data %>%
  mutate(across(
    c(que_cara, que_cuello, que_mano, que_pie, que_pliegu,
      que_genita, que_tronco, que_miesup, que_mieinf, cla_gra, ext_que),
    ~ ifelse(is.na(armas) | armas %in% c(12, 13, 14), ., "No aplica")
  ))
```

## Información del agresor

### Sexo del agresor (sexo_agre)

Esta variable toma los valores de vacíos y de "SD" en algunos registros,
por lo tanto, se cambia a NA. Teniendo en cuenta que "SD" de acuerdo a
los formatos de notificación significan ausencia del dato.

```{r}
data <- data %>% mutate(
  sexo_agre = case_when(
    sexo_agre == "" ~ NA_character_,
    sexo_agre == "SD" ~ NA_character_,
    TRUE ~ sexo_agre
  )
)
```

### Edad del agresor (edad_agre)

```{r}
unique(data$edad_agre)
```

```{r, include=FALSE}
edad0 <- sum(data$edad_agre == 0, na.rm = TRUE)
edad2 <- sum(data$edad_agre == 2, na.rm = TRUE)
m <- edad0+edad2
m/nrow(data)
```

Se ve que esta variable (cuya unidad de medida es años), contiene edades
de 0 y 2 años para el agresor, lo cual parece ser una inconsistencia en
la variable. Además se encontró que es el
`r round((m/nrow(data))*100,3)`% de los registros que presentan este
problema y de acuerdo con las fichas de notificación de violencia
disponibles, la única ficha que incluye la pregunta de la edad del
agresor es en el año 2015.

Por tanto los valores de 0 y 2 podrían corresponder a valores faltantes
de los años restantes de notificaciones en las que no se pregunta esto.
Así, la variable tiene bastantes valores faltantes, por lo tanto es
necesario eliminarla del análisis.

**Nota:** Hay registros que se notificaron con valor en esta variable
hasta 2018.

```{r}
aux_data <- data %>% filter(year(data$fec_not) >= 2015)

table(as.factor(aux_data$edad_agre),as.factor(year(aux_data$fec_not)))
```


```{r}
data <- data %>%
  select(-edad_agre)
```

### Relación del agresor con la víctima (r_fam_vic)

```{r}
summary(as.factor((data$r_fam_vic)))
```

### Relación del agresor con la víctima: no familiar (r_nofiliar)

```{r}
summary(as.factor((data$r_nofiliar)))
```

Esta variable toma el valor de 9 en algunos registros, de acuerdo a las
fichas encontradas con las que se notifican los casos de violencia, este
código corresponde a la respuesta "Sin información" sobre la relación no
familiar que existe entre la víctima y el agresor. Así, este nivel se
convierte en NA.

```{r}
data <- data %>%
  mutate(r_nofiliar = ifelse(r_nofiliar == 9, NA, r_nofiliar))
```

### Unión de las variables de relación con el agresor

Las variables **r_fam_vic** (relación familiar) y **r_nofiliar**
(relación no familiar) contienen información relacionada con el
parentesco entre la víctima y el agresor. Por lo tanto, resulta útil
unificar esta información en una sola variable llamada
**parentezco_agresor**, con el propósito de simplificar y organizar los
datos para facilitar futuros análisis.

En la variable **r_fam_vic**, el nivel 25 ("Ninguno") indica que no
existe una relación familiar con el agresor, y tiene una cantidad
bastante grande de datos, alcanza a sumar casi el total de datos que hay
en la variable de relación no familiar exceptuando los NA. Entonces, es
razonable asumir que el parentesco (en nivel "Ninguno") podría
corresponder a alguno de los niveles presentes en la variable
r_nofiliar. Para realizar esta unificación de manera adecuada, fue
necesario recodificar los niveles de ambas variables. Esto se hizo para
evitar duplicados o combinaciones incorrectas, ya que algunos niveles
podrían compartir nombres similares pero referirse a descripciones
diferentes.

La unificación de las variables se realizó aplicando la lógica de:

-   Si r_fam_vic tenía un valor válido distinto de "Ninguno", se
    priorizó ese valor.
-   Si r_fam_vic era "Ninguno", se utilizó el valor correspondiente de
    r_nofiliar.
-   En los casos donde ambas variables eran NA, el resultado final
    también se dejó como NA.

Este proceso, además permitió reducir los NAs, que en ambas variables
sumaban un total de
`r sum(is.na(data$r_fam_vic)) + sum(is.na(data$r_nofiliar))`, y después
de la transformación se reducen a 1696 para la nueva variable.
Finalmente, se eliminan las variables originales r_fam_vic y r_nofiliar.

```{r, include=FALSE}
# Ver niveles y conteos de cada variable
table(data$r_fam_vic, useNA = "ifany")
table(data$r_nofiliar, useNA = "ifany")
```

```{r}
# Paso 1: Recodificar niveles directamente en r_nofiliar
data <- data %>%
  mutate(r_nofiliar = recode(
    r_nofiliar,
    `1` = "Profesor(a)",
    `2` = "Amigo(a)",
    `3` = "Compañero(a) de trabajo",
    `4` = "Compañero(a) de estudio",
    `6` = "Desconocido(a)",
    `7` = "Vecino(a)",
    `8` = "Conocido(a)",
    `10` = "Otro",
    `11` = "Jefe",
    `12` = "Sacerdote/Pastor",
    `13` = "Servidor(a) público"
  ))

# Paso 2: Recodificar niveles directamente en r_fam_vic
data <- data %>%
  mutate(r_fam_vic = recode(
    r_fam_vic,
    `3` = "Pareja", # en ficha 2015 correspondía a Novio(a)
    `9` = "Padre",
    `10` = "Madre",
    `22` = "Pareja",
    `23` = "Ex_Pareja",
    `24` = "Familiar",
    `25` = "Ninguno"
  ))
```

```{r}
data <- data %>%
  mutate(
    parentezco_agresor = case_when(
      r_fam_vic == "Ninguno" ~ r_nofiliar,  # Si es "Ninguno", usa el valor de r_nofiliar_rec
      !is.na(r_fam_vic) ~ r_fam_vic,        # Si r_fam_vic_rec tiene un valor válido, úsalo
      r_nofiliar %in% c("Desconocido(a)","Otro") & !is.na(r_fam_vic) ~ r_fam_vic,
      TRUE ~ NA_character_                  # Si ambos son NA, deja como NA
    )
  )

# Ver niveles únicos en la nueva variable
table(data$parentezco_agresor, useNA = "ifany")
```

```{r}
data <- data %>% select(-c(r_nofiliar,r_fam_vic))
```

### Convivencia con el agresor

```{r, include=FALSE}
unique(data$conv_agre)
```

Se convierte a NA los casos en que se representan la ausencia del datos
con ""

```{r}
data <- data %>%
  mutate(conv_agre = ifelse(conv_agre == "" , NA_character_, conv_agre))
```

## Información de la atención/notificación

### Mes de reporte caso (mes_caso)

Esta variable podría ser una variable candidata a eliminar, pues no nos
arriesgamos a que existan inconsistencias entre la fecha y el mes.
Además tenemos algunos (aunque pocos valores faltantes). Una mejor
opción es calcularla manualmente con la variable de la fecha. Al igual
que el año y la semana

```{r}
data <- data %>% select(-c(mes_caso))
```

```{r}
data <- data %>%
  mutate(
    semana_hecho = case_when(
      fec_not == fec_hecho ~ semana,  # Usa la semana de notificación si las fechas son iguales
      TRUE ~ week(fec_hecho)       # Calcula la semana epidemiológica de la fecha del hecho
    ),
    
    mes_hecho = month(fec_hecho),
    año_hecho = year(fec_hecho)  
  )
```

```{r}
data <- data %>% select(-c(semana))
```

### Atención integral en salud

Este grupo de variables corresponden a las atenciones en salud que se le
realizaron a las víctimas. La atenciones relacionadas con profilaxis
para VIH, HB, otras profilaxis, anticoncepción de emergencia,
orientación IVE y y recolección de evidencia medico legal solo se
realizan en caso de violencias sexuales. Por lo tanto, en los casos que
no son violencia sexual se asigna "No aplica" a las variables que las
representa.

```{r}
# Transformar los NA en las columnas seleccionadas a "No aplica"
data <- data %>%
  mutate(across(
    c(sp_its,prof_hep_b,prof_otras,ac_anticon,ac_ive,evi_mlegal),
    ~ ifelse(is.na(def_naturaleza) | def_naturaleza == "" | def_naturaleza %in% c(4,5,6,7,10,11,12,14,15), ., "No aplica")
  ))
```

### Condición final de la víctima al momento de la notificación (con_fin\_)

Según los datos esta variable toma tres posibles valores: 0 = No sabe,
no responde, 1 = Vivo, 2 = Muerto. Sin embargo, el formato de
notificación 2024 indica que "0" solo aplica cuando se capte el caso por
BAI (Brotes, Alertas e Incidencias) y se desconoce el dato, o para
defectos congénitos cuando la unidad de medida es "0". Dado que el
evento de interés no es ninguno de los mencionados, se cambia los casos
con "0" por NA.

```{r}
data <- data %>% mutate(
  con_fin_ = if_else(
    con_fin_ == 0,
    NA,
    con_fin_
  )
)
```

### Causa básica de defunción (cbmte\_)

Esta variable corresponde al diagnóstico CIE-10
[(Ver)](https://web.sispro.gov.co/WebPublico/Consultas/ConsultarDetalleReferenciaBasica.aspx?Code=CIE10)
que ocasionó la muerte de la víctima y que está relacionado con el
evento de interés. Toma un valor si la variable **con_fin\_** es igual a
2 (muerto), en caso contrario, se le asigna "No aplica" para no
confundir con valores faltantes. Además, para los valores que no son un
código válido se cambian a NA.

```{r}
data <- data %>% mutate(
  cbmte_ = case_when(
    cbmte_ %in% c("8888", "9999") ~ NA_character_,
    !is.na(con_fin_) & con_fin_ == 1 ~ "No aplica", 
    cbmte_ == "" ~ NA_character_,
    TRUE ~ cbmte_
  )
)
```

## Valores faltantes

```{r}
# Se quita también sem_ges_ porque son eventos que dependen de otro evento, entonces tendrán muchos NA pero no es porque falte info sino que no aplica
aux_data <- data %>% select(-all_of(c("sem_ges_"
)))
```

```{r, echo=FALSE}
# Buscar valores faltantes y celdas vacias ("")
na_empty <- data.frame(
  Column = names(aux_data),
  total_na = sapply(aux_data, function(col)
    sum(is.na(col))),
  total_empty = sapply(aux_data, function(col)
    sum(col == "", na.rm = TRUE)),
  percent_na = sapply(aux_data, function(col)
    round(sum(is.na(
      col
    )) / nrow(aux_data) * 100, 2)),
  percent_empty = sapply(aux_data, function(col)
    round(
      sum(col == "", na.rm = TRUE) / nrow(aux_data) * 100, 2
    )),
  row.names = NULL
)

na_empty <- na_empty %>%
  filter(total_na > 0 | total_empty > 0) %>% arrange(desc(percent_na))

na_empty
```

```{r}
NA_sem_ges <- data %>% filter(
  (gp_gestan == 1 & is.na(sem_ges_))
) %>% nrow()
```

Con respecto a la variable **sem_ges\_**, que toman un
valor solo si la víctima estaba embarazada, `r NA_sem_ges`
registros no cuentan con un valor en ella

De acuerdo a lo anterior, son
`r sum(na_empty$total_na) + NA_sem_ges` celdas NA y
`r sum(na_empty$total_empty)` celdas que fueron definidas como vacías
poniendo "".

```{r, include=FALSE}
# Filtrar filas con uno o más valores faltantes o celdas vacias
row_na_empty <- data %>% 
  filter(if_any(everything(), ~ is.na(.)) |
           (gp_gestan == 1 & is.na(sem_ges_)))
# %>%  nrow()
```

Para un total de `r nrow(row_na_empty)` registros con valores faltantes
y celdas vacías, lo que corresponde al
`r round((nrow(row_na_empty)*100)/nrow(aux_data),2)`% de la base de
datos. Sin embargo, como hay columnas relacionadas, algunas celdas de
una columna pueden recibir un valor a partir de otra columna.

### Relacionar información para rellenar campos vacíos

#### Barrio de residencia:

```{r}
data %>% filter(is.na(nombre_barrio) | is.na(codigo_barrio)) %>% count(codigo_barrio,nombre_barrio)
```

```{r}
data <- data %>% left_join(
  barrios %>% filter(!(identifica == "Inst_18")),
  by = c("nombre_barrio" = "nombre", "codigo_comuna" = "limitecomu")) %>% 
  mutate(codigo_barrio = coalesce(codigo_barrio, identifica)) 
```


#### Comuna de residencia a partir de barrio:
```{r}
data %>% filter((is.na(codigo_comuna) | is.na(nombre_comuna)) & (!is.na(codigo_barrio) | !is.na(nombre_comuna))) %>% count(codigo_comuna,nombre_comuna,codigo_barrio,nombre_barrio)
```

#### Comuna de residencia:
```{r}
data %>% filter(is.na(codigo_comuna) | is.na(nombre_comuna)) %>% count(codigo_comuna,nombre_comuna)
```

#### Municipio de residencia:
```{r}
data %>% filter(is.na(cod_mun_r) | is.na(nmun_resi)) %>% count(cod_mun_r,nmun_resi,nombre_comuna)

aux <- data %>% count(cod_mun_r,nmun_resi,nombre_comuna)
```

Los casos donde el código es NA no se puede completar porque el nombre también lo es. 

```{r}
aux <- data %>%
mutate(cod_mun_rc = ifelse(!is.na(cod_mun_r) & !is.na(cod_dpto_r), paste0(cod_dpto_r, cod_mun_r), cod_mun_r)) %>%
  left_join(
    DIVIPOLA %>% distinct(codigo_dane_municipio, .keep_all = TRUE) %>% select(codigo_dane_municipio,nombre_municipio),
    by = c("cod_mun_rc" = "codigo_dane_municipio")
  ) %>% select(cod_mun_r,cod_mun_rc,nombre_municipio)
    mutate(nmun_resi = coalesce(nmun_resi, str_to_lower(nombre_municipio))) 

```



#### Municipio de residencia a partir de comuna:

todas las comunas están dentro de Medellín, entonces se llenan los
valores vacíos de municipio con "Medellín" para aquellos que tienen
información en comuna.

```{r}
data <- data %>%
  mutate(nmun_resi = ifelse((nmun_resi == "" | is.na(nmun_resi)) & !is.na(nombre_comuna),
                            "Medellín",
                            nmun_resi ))
```


#### Departamento de residencia:

#### Departamento de residencia a partir de municipio:
```{r}
data %>%
  filter(is.na(ndep_resi) | ndep_resi == "") %>%
  select(npais_resi, ndep_resi, nmun_resi) %>% head(10)
```

Vemos que únicamente es posible imputar el departamento de residencia
para aquellas observaciones a las cuales se les conoce el país de
residencia y todos resultan ser extranjeros, entonces se adapta la misma
estructura Mun[País]

```{r}
# Imputar valores de ndep_resi según npais_resi

data <- data %>%
  mutate(
    ndep_resi = case_when(
      npais_resi == "España" ~ paste0("Depto[", npais_resi, "]"),
      npais_resi == "Eslovenia" ~ paste0("Depto[", npais_resi, "]"),
      npais_resi == "Venezuela" ~ paste0("Depto[", npais_resi, "]"),
      npais_resi == "Estados Unidos" ~ paste0("Depto[", npais_resi, "]"),
      npais_resi == "Montserrat" ~ paste0("Depto[", npais_resi, "]"),
      npais_resi == "Bangladesh" ~ paste0("Depto[", npais_resi, "]"),
      nmun_resi == "Medellín" ~ "Antioquia",  # Imputa "Antioquia" si nmun_resi es "Medellín"
      is.na(nmun_resi) ~ NA_character_, 
      TRUE ~ ndep_resi # Mantiene el valor original si no aplica ninguna condición
    )
  )

```


#### País de residencia:

#### País de residencia a partir de departamento y municipio: 
```{r}
# Crear un vector con los departamentos de Colombia
deptos_colombia <- c("Antioquia", "Boyacá", "Bolívar", "Caldas", "Valle", 
                     "Córdoba", "Sucre", "Cundinamarca", "Atlántico", 
                     "Norte De Santander", "Santander", "Quindío", 
                     "Risaralda", "Putumayo", "Meta", "Magdalena", 
                     "Huila", "Chocó", "Cauca", "La Guajira", 
                     "Nariño", "Arauca")

# Imputar valores en npais_resi
data$npais_resi <- ifelse(data$ndep_resi %in% deptos_colombia, 
                          "Colombia", 
                          data$npais_resi)

```

```{r}
row_na_empty %>%
  filter(is.na(npais_resi) | npais_resi == "") %>%
  select(npais_resi, ndep_resi, nmun_resi) %>% head(10)
```

```{r}
data <- data %>%
  mutate(
    npais_resi = case_when(
      ndep_resi == "Antioquia" & (is.na(npais_resi) | npais_resi == "") ~ "Colombia",  # Asigna "Colombia" si nmun_resi es "Medellín" y npais_resi está vacío
      TRUE ~ npais_resi  # Mantiene el valor original de npais_resi si no se cumple la condición
    )
  )

```

#### Área de ocurrencia a partir de lugar:

#### Municipio de ocurrencia:

#### Municipio de ocurrencia a partir de lugar 

#### Departamento de ocurrencia:

#### Departamento de ocurrencia a partir de municipio:

#### País de ocurrencia:

#### País de ocurrencia a partir de departamento:

#### Variable armas a partir de que\_., cla_gra y ext_que:

No se puede porque no hay registros vacíos en armas que tenga algún
valor en que\_

```{r, include=FALSE}
data %>%
  filter(
    is.na(armas) & if_any(
      all_of(c("que_cara", "que_cuello", "que_mano", "que_pie", 
               "que_pliegu", "que_genita", "que_tronco", 
               "que_miesup", "que_mieinf", "cla_gra", "ext_que")),
      ~ !is.na(.) & . != "No aplica"
    )
  )

```

#### Grupos poblacionales

Según la ficha de notificación, si la víctima no pertenece a los grupos listados (**gp_discapa, gp_desplaz,etc**) se debe llenar con "Sí" la variable **gp_otros** para indicar que pertenece a otro grupo poblacional. 

```{r}
gp_ <- c("gp_discapa", "gp_desplaz", "gp_migrant", "gp_carcela",  
             "gp_gestan", "gp_indigen", "gp_pobicbf", "gp_mad_com", 
             "gp_desmovi", "gp_psiquia", "gp_vic_vio")
lapply(data[, c(gp_, "gp_otros")], table, useNA = "ifany")
```

Por lo tanto, si alguno de los grupos listados es NA y **gp_otros** tiene valor igual a 1 (Sí) se cambia ese NA por 2(No). Mientras que sí es Na **gp_otros** tiene valor igual a 2(No) se deja igual

```{r}
data <- data %>%
  mutate(across(all_of(gp_), ~ ifelse(is.na(.x) & gp_otros == 1, 2, .x)))

lapply(data[, c(gp_, "gp_otros")], table, useNA = "ifany")
```

Luego, de completar valores faltantes, se puede observar que disminuyó la cantidad de celdas vacías.

```{r}
aux_data <- data %>% select(-all_of(c(ex_columns,"sem_ges_")))
```

```{r, echo=FALSE}
# Volver a calcular valores faltantes y celdas vacías ("")
na_empty <- data.frame(
  Column = names(aux_data),
  total_na = sapply(aux_data, function(col)
    sum(is.na(col))),
  total_empty = sapply(aux_data, function(col)
    sum(col == "", na.rm = TRUE)),
  percent_na = sapply(aux_data, function(col)
    round(sum(is.na(col)) / nrow(aux_data) * 100,2)),
  percent_empty = sapply(aux_data, function(col)
    round(sum(col == "", na.rm = TRUE) / nrow(aux_data) * 100,2)),
  row.names = NULL
)

na_empty <- na_empty %>%
  filter(total_na > 0 | total_empty > 0) %>% arrange(desc(percent_na))

na_empty
```

```{r, include=FALSE}
row_na_empty <- data %>% select(-all_of(ex_columns)) %>%
  filter(if_any(everything(), ~ is.na(.)) |
           (gp_gestan == 1 & is.na(sem_ges_)))
```

Hecho esto queda un total de `r nrow(row_na_empty)` registros con celdas vacías, lo
que corresponde al `r round((nrow(row_na_empty)*100)/nrow(data),2)`% de
la base de datos. Es decir, se pueden utilizar
`r nrow(data) - nrow(row_na_empty)` registros completos.

Ahora, algunas variables tienen más del 50% de los registros con celdas
vacías, ya sea porque no se registró la información o porque esa
variable no es considerada en todas las fichas de notificación del
SIVIGILA. Como es el caso de **edad agresor**, **estrato\_**, y **hora
del hecho** que según lo investigado no se piden en fichas recientes.

```{r, include=FALSE}
# Filtrar nombre de las variables con el 50% de celdas vacías
NA_columns <- na_empty %>% 
  filter(percent_na > 50 | percent_empty > 50) %>% 
  pull(Column)
```

Esas variables son:

```{r}
NA_columns
```

```{r}
final_data <- data %>%
  select(-all_of(c(ex_columns, NA_columns))) %>%
  filter(!(gp_gestan == 1 & is.na(sem_ges_)))
```

Al eliminar estas variables, se obtiene una base de datos con
**`r nrow(final_data)` registros**.

## Registros duplicados

```{r}
# Buscar registros duplicados
final_data %>%
  filter(duplicated(.)) %>%
  nrow()
```

```{r}
final_data <- final_data %>%
    distinct()
```

Finalmente, al eliminar los registros duplicados se obtiene una base de
datos depurada con **`r nrow(final_data)` registros.** y las siguientes
variables:

```{r}
colnames(final_data)
```

```{r}
aux_nrow <- final_data %>%
  filter(if_all(-c(sem_ges_), ~ !is.na(.))) %>% nrow()
```

**Importante 1:** Si se seleccionan las filas con registros totalmente
completos se tiene una base de datos con **`r aux_nrow` filas**.

**Importante 2:** 
```{r}
summary(as.factor(year(final_data$fec_hecho)))
```

Si se filtran los casos que sucedieron a partir del 2017, quedaría una base con **`r final_data %>% filter(year(fec_hecho) >= 2017) %>% nrow()`**

## Conversión a factor

Se convierten las columnas a factor a excepción de edad, semana del
hecho, y fechas.

```{r}
final_data <- final_data %>%
  mutate(across(
    .cols = !all_of(c("edad_", "semana_hecho", "fec_not", "fec_hecho",
                      "año_hecho")),  
    .fns = as.factor                     
  ))


```

## Orden de las columnas

Se establece un nuevo orden en la base de datos para mayor facilidad en
el proceso de análisis.

```{r}
final_data <- final_data %>%
  select(
    fec_not,
    fec_hecho,
    semana_hecho,
    mes_hecho,
    año_hecho,
    sexo_,
    orient_sex,
    edad_,
    grupo_edad,
    actividad,
    tip_ss_,
    per_etn_,
    nom_grupo_,
    gp_discapa,
    gp_desplaz,
    gp_migrant,
    gp_carcela,
    gp_gestan,
    sem_ges_,
    gp_indigen,
    gp_pobicbf,
    gp_mad_com,
    gp_desmovi,
    gp_psiquia,
    gp_vic_vio,
    gp_otros,
    mujer_cabf,
    antec,
    npais_resi,
    ndep_resi,
    nmun_resi,
    nombre_barrio,
    nombre_comuna,
    def_naturaleza,
    area_,
    npais_proce,
    ndep_proce,
    nmun_proce,
    lugar_hecho,
    consum_spa,
    sust_vict,
    zona_conf,
    escenario,
    ambito_lug,
    sexo_agre,
    parentezco_agresor,
    conv_agre,
    pac_hos_,
    con_fin_,
    cbmte_,
    sp_its,
    prof_hep_b,
    prof_otras,
    ac_anticon,
    ac_ive,
    ac_mental,
    remit_prot,
    inf_aut,
    evi_mlegal,
    ndep_notif,
    nmun_notif,
  )
```

# Base de datos depurada

Se guarda como base final la base con todos los registros completos y sin filtrar por año

```{r}
final_data <- final_data %>%
  filter(if_all(-c(sem_ges_), ~ !is.na(.)))
```


```{r}
# Guardar base de datos con valores faltantes
save_data(final_data, "medata_1900_2022_debugged", type = "interim", format = "csv")
```

# Resumen

1.  Analizando la fecha del hecho se observó que la base original tiene registros de casos del 1900 al 2022. Mientras que los años de notificación van desde 2016 hasta 2023. Es decir que el periodo de tiempo que se menciona en la descripción de MEData corresponde es a los años de notificación. Se nombró la base final con 1900_2022 para identificar los casos por el año del hecho

1.  Se filtró la base inicial por personas que se identifican como
    mujeres o mujer trans y que los casos hayan ocurrido en Medellín,
    Colombia.

2.  **Variables que se re-codificaron:**

    -   Lugar de residencia

    -   grupo étnico

    -   zona del cuerpo en caso de quemadura

    -   convivencia con el agresor

    -   lugar de notificación

    -   atención integral en salud

    -   condición final de la víctima

    -   causa básica de defunción

3.  **Variables que se re-calcularon:**

    -   edad

    -   edad agrupada

4.  **Variables que se unificaron:**

    -   lugar de procedencia con lugar de ocurrencia

    -   ocupación y actividad de la víctima

    -   variables relacionadas al barrio, vereda, localidad, centro
        poblado donde ocurrió el hecho

    -   modalidad de violencia

    -   parentesco el agresor con la víctima

5.  **Variables con inconsistencias o problemáticas:**

    -   todas las fechas 

    -   variables relacionadas con la edad de la víctima 

    -   edad del agresor
    
    -   orientación sexual

6.  **Variables que NO están en fichas actuales:**

    -   estrato de la víctima

    -   hora del hecho

    -   edad del agresor

7.  **Variables que se eliminaron:** [*inventario
    variables*](https://docs.google.com/spreadsheets/d/181s69-iNbESmx_xTnrb7ti-7pC37L8-AUBCdxDb7eeQ/edit?usp=sharing)

8.  **Variables que no se modificaron:**

    -   tipo de seguridad social

    -   pertenencia étnica

    -   hospitalización

    -   consumo SPA

    -   persona jefatura de hogar

    -   antecedente de violencia

    -   presencia de sustancias

    -   escenario y ámbito del hecho

9.  La base de datos después de los filtros, tratar las variables,
    quitar columnas con 50% o más de valores faltantes y duplicados,
    quedó compuesta por **`r nrow(final_data)` filas.** Las columnas se especifican en
    [*inventario
    variables*](https://docs.google.com/spreadsheets/d/181s69-iNbESmx_xTnrb7ti-7pC37L8-AUBCdxDb7eeQ/edit?usp=sharing).
    En esta base están registros con algunos NA correspondientes a las
    columnas con valores faltantes menos del 50% y a la columna de
    semana de gestación

    **Nota:** Se dejaron los NA de estas tres variables porque toman
    valores en casos especificos y dado al tipo de dato no es posible
    asignar un valor característico a estos casos.

10. Quitando los registros mencionados en el item anterior, la base
    final quedaría con las mismas columnas pero **`r aux_nrow` registros completos.**

    **Nota 1:** Los únicos NA que se encontarían son los presentes en la columna mencionada
    **Nota 2:** Esta es la base final que se guarda en data/interim

11. Si se filtran los casos que sucedieron a partir del 2017, quedaría una base con **`r final_data %>% filter(year(fec_hecho) >= 2017) %>% nrow()`**
