---
title: "Depuración información del portal de datos públicos de Medellín (MEData)."
date: "2024-11-13"
output:
   pdf_document:
    toc: true
    number_sections: false
---

\newpage

# Información de la base de datos
La base de datos, titulada *Vigilancia Integrada de la Violencia de Género*, está alojada en el portal MEData [(Ver)](https://medata.gov.co/dataset/1-026-22-000170). Este recurso recopila información sobre los casos de violencia de género ocurridos entre 2013 y 2022 en Medellín, los cuales fueron reportados al SIVIGILA.

-   **Última actualización:** 20 de septiembre de 2023.

# Lectura de la base de datos
```{r, include=FALSE}
source("../../utils/load_data.R")
library(here)
library(hms)
library(dplyr)
library(forcats)
library(lubridate)
library(stringr)
library(stringi)
```

```{r}
data <- load_data("medata_2013_2022.csv", type = "raw")
```

```{r}
# Estructura de la base de datos
str(data)
```

# Depuración de la base de datos

```{r}
data <- data %>% filter((ident_gene == 2 | ident_gene == 4) & cod_pais_o == 170)
```

```{r}
data <- data %>% 
  select(-c(cod_eve, cod_pre, cod_sub, nacionali_, cod_pais_o, 
            cod_ase_, cer_def_, fec_aju_,nom_eve, nreg))
```


