---
title: "Depuración información del portal de datos públicos de Medellín (MEData)."
date: "2024-11-13"
output:
  pdf_document:
    toc: true
    number_sections: false
knitr:
  opts_chunk:
    echo: false
editor_options:
  markdown:
    wrap: 72
---

\newpage

# Información de la base de datos

La base de datos, titulada *Vigilancia Integrada de la Violencia de
Género*, está alojada en el portal MEData
[(Ver)](https://medata.gov.co/dataset/1-026-22-000170). Este recurso
recopila información sobre los casos sospechosos de violencia de género
ocurridos en Antioquia, los cuales fueron reportados al SIVIGILA.

-   **Última actualización:** 20 de septiembre de 2023.
-   **Información sobre las variables:** Adicional al diccionario que
    aparece en MEData, el formato de notificación al SIVIGILA contiene
    indicaciones sobre muchas de las variables
    [(Ver)](https://www.ins.gov.co/buscador-eventos/Lineamientos/875_Violencia_Genero_2024.pdf).

# Lectura de la base de datos

```{r, include=FALSE}

knitr::opts_chunk$set(echo=FALSE)

source("../../utils/load_data.R")
library(here)
library(hms)
library(dplyr)
library(forcats)
library(lubridate)
library(stringr)
library(stringi)
```

```{r, include=FALSE}
data <- load_data("medata_1900_2022.csv", type = "raw")
```

```{r, include=FALSE}
# Estructura de la base de datos
# str(data)
```

# Depuración de la base de datos

La base de datos está conformada por 118 variables, sin embargo, se
elimina las siguientes variables por no ser de relevancia para el
análisis:

1.  Nombre de la Unidad Primaria Generadora de Datos(**nom_upgd**)

2.  Código y nombre del evento (**cod_eve - nom_eve**)

3.  Código asignado en el SGSSS a los prestadores de servicios de salud
    que se hayan registrado en el 'Registro Especial de Prestadores de
    Servicios de Salud' (**cod_pre**)

4.   Código asignado en el SGSSS a los prestadores de servicios de salud
    que indica sede ó territorio (**cod_sub**)

5.  Código Administradora responsable de la atención del paciente,
    asignado por MSP (**cod_ase**)

6.  Número del certificado defunción (**cer_def_**)

7.  fecha efectiva de digitación del registro o realizar un ajuste a un
    registro previo (**fec_aju_**)

8.  Número de registros (**nreg**) - Estado de transformación de la
    notificación (**estadotran**)

9.  Fuerza (**fm_fuerza**) - Código de la Unidad Militar según tabla de
    Unidades Militares (**fm_unidad**)

10. Código de la Grado Militar según tabla de Grados Militares
    (**fm_grado**)

11. Contexto de la notificación, sus categorías son: notificación
    rutinaria, búsqueda, activa Institucional, vigilancia intensificada,
    búsqueda activa Comunitaria, investigaciones (**Fuente**)

```{r, include=FALSE}
data <- data %>%
  select(-nom_upgd,-cod_eve,-cod_pre,-cod_sub,-cod_ase_,-cer_def_,-fec_aju_,-nom_eve,-nreg,-estadotran,- fm_fuerza,-fm_unidad, -fm_grado, -fuente)
```

Dado que el interés son los casos de violencia en mujeres que ocurren en
Colombia se filtra la base para analizar solo estos casos. Según el
formato de notificación 2024 cuando la variable **identidad de género
(ident_gene)** es igual a 2 corresponde a mujer y cuando es igual a 4
corresponde a mujer trans. Mientras que la variable **país de ocurrencia
del caso (cod_pais_o)** igual a 170 representa a Colombia.

```{r, include = FALSE}
aux_nrow <- nrow(data)
```

```{r, echo=TRUE}
data <- data %>% filter((ident_gene == 2 | ident_gene == 4) & cod_pais_o == 170)
```

Se obtiene un total de `r nrow(data)` registros, descartando
`r aux_nrow - nrow(data)`.

## Clasificación del caso

La variable clasificación inicial del caso (**tip_cas_**) puede tomar los
siguientes valores: 1 = Sospechoso, 2 = Probable, 3 = Confirmado por
Laboratorio, 4 = Confirmado por Clínica, 5 = Confirmado por Nexo
Epidemiológico.

```{r}
summary(as.factor(data$tip_cas_))
```

Todos los casos son sospechosos. Sin embargo, las variables seguimiento
y clasificación final del caso (**ajuste_**) indica que la clasificación
de algunos casos cambiaron.

```{r}
summary(as.factor(data$ajuste_))
```

El valor de **7** indica que se modificó algún campo de la ficha, los
únicos que no se pueden modificar son código de evento, Upgd, numero de
id, fecha de notificación.

Luego, la variable clasificación final (**clasificación_final**) indica
que 5 de los registros sospechosos terminaron siendo probables.

```{r}
summary(as.factor(data$clasificación_final))
```

Dado que estás variables nos indican que la mayoría de casos no cambian
de estado y los que sí, cambian a un estado similar, se decide
eliminarlas.

```{r, include=FALSE}
data <- data %>%
  select(-c(tip_cas_,ajuste_,clasificación_final))
```

## Nacionalidad

```{r}
data <- data %>%
  mutate(
    nombre_nacionalidad = str_trim(nombre_nacionalidad),
    nombre_nacionalidad = case_when(
      nombre_nacionalidad == "" ~ NA,
      nombre_nacionalidad == "ISLA CHRISTMAS" ~ "Isla de Navidad",
      nombre_nacionalidad == "REPUBLICA POPULAR DEL CONGO" ~ "República Democrática del Congo",
      nombre_nacionalidad == "SURINAME" ~ "Surinam",
      nombre_nacionalidad == "REINO UNIDO DE GRAN BRETAÑA E IRLANDA DEL" ~ "Reino Unido",
      TRUE ~ nombre_nacionalidad
    ),
    nombre_nacionalidad = str_to_title(tolower(nombre_nacionalidad))
  )
```

Se cuenta con el código (**nacionali_**) y nombre de la nacionalidad
(**nombre_nacionalidad**), que corresponde al estado o nación que
pertenece la víctima según su documento de identificación.

```{r, include=FALSE}
aux_cal <- data %>% filter(is.na(nombre_nacionalidad) | nombre_nacionalidad == "") %>% nrow()
```

```{r}
summary(as.factor(data$nombre_nacionalidad))
```

Sin embargo, en la última variable el
`r round(((aux_cal * 100 ) / nrow(data)),3)`% de los casos son NA. Dado
que es un porcentaje alto y no hay manera de relacionar con
**nacionali_** porque tienen la misma cantidad de NA, se decide
eliminarla.

```{r, include=FALSE}
data <- data %>%
  select(-c(nacionali_,nombre_nacionalidad))
```

## Datos epidemiológicos (periodo_epid)

El periodo corresponde a cada 4 semanas completas del calendario
epidemiológico. Son 13 periodos al año. Sin embargo, esta variable está
tomando el valor de 16 en `r sum(data$periodo_epid == 16)` registros

```{r}
summary(as.factor(data$periodo_epid))
```

Todos estos registros corresponden al año 2022 y toman en la **semana
epidemiologica** valores de 13-16. Analizando con el calendario de este
año, no existe periodo 16 y el periodo para esas semanas es el periodo
número 4.

Con respecto a la semana y el año se encontraron inconsistencias. En
esta base la semana epidemiológica corresponde a la semana en que se
notificó el hecho. Sería de más utilidad en el análisis trabajar con la
semana epidemiológica en la que ocurrió el hecho.

Dado a las inconsistencias y que se tiene la fecha exacta de
notificación, se decide eliminar estas variables

```{r, include=FALSE}
data <- data %>%
  select(-c(periodo_epid,año))
```

## Fechas

El formato inicial es dd/mm/yyyy pero al convertir a objeto Date se
cambia al formato por defecto: yyyy-mm-dd.

### Notificación (fec_not)

```{r}
# Cambiar tipo de dato a Date
data$fec_not <- as.Date(data$fec_not, format = "%d/%m/%Y")
```

### Consulta (fec_con_)

Fecha en la que consultó el paciente.

```{r}
# Cambiar tipo de dato a Date
data$fec_con_ <- as.Date(data$fec_con_, format = "%d/%m/%Y")
```

### Inicio de síntomas (ini_sin_)

Fecha del primer día en que el paciente inició síntomas.

```{r}
# Cambiar tipo de dato a Date
data$ini_sin_ <- as.Date(data$ini_sin_, format = "%d/%m/%Y")
```

### Hospitalización (fec_hos_)

Fecha en la que el paciente fue hospitalizado como consecuencia del
event

```{r}
# Cambiar tipo de dato a Date
data$fec_hos_ <- as.Date(data$fec_hos_, format = "%d/%m/%Y")
```

### Defunción (fec_def_)

Fecha en la que el paciente fallece como consecuencia del evento.

```{r}
# Cambiar tipo de dato a Date
data$fec_def_ <- as.Date(data$fec_def_, format = "%d/%m/%Y")
```

### Nacimiento (fecha_nto_)

```{r}
# Cambiar tipo de dato a Date
data$fecha_nto_ <- as.Date(data$fecha_nto_, format = "%d/%m/%Y")
```

### Hecho (fec_hecho)

Fecha en que ocurrió el hecho o evento.

```{r}
# Cambiar tipo de dato a Date
data$fec_hecho <- as.Date(data$fec_hecho, format = "%d/%m/%Y")
```

### Condiciones

El formato de notificación 2024 proporciona para la sistematización del
caso una serie de condiciones que debe cumplirse en estas variables:

-   La fecha de notificación debe ser mayor o igual a la fecha de inicio
    de síntomas y a la fecha de consulta.

```{r, include = FALSE}
aux_nrow <- nrow(data)
```

```{r, include=FALSE}
data <- data %>% filter(
  is.na(fec_not) |
  is.na(ini_sin_) |
  is.na(fec_con_) |
  (fec_not >= ini_sin_ &
   fec_not >= fec_con_ &
   fec_not >= fec_hecho) 
)
```

`r aux_nrow - nrow(data)` registros no cumplen esta condición. Luego de
descartarlos, se obtiene un total de `r nrow(data)`.

-   La fecha de inicio de síntomas NO debe ser superior a la fecha de
    consulta.

```{r, include= FALSE}
aux_nrow <- nrow(data)
```

```{r, include=FALSE}
data <- data %>% filter(is.na(fec_con_) |
                          is.na(ini_sin_) |
                          ini_sin_ <= fec_con_)
```

`r aux_nrow - nrow(data)` registros no cumplen esta condición. Luego de
descartarlos, se obtiene un total de `r nrow(data)`.

-   La fecha de hospitalización NO puede ser inferior a la fecha de
    consulta, ni a la fecha de notificación.

```{r, include = FALSE}
aux_nrow <- nrow(data)
```

```{r, include=FALSE}
data <- data %>% filter(
  is.na(fec_hos_) |
    is.na(fec_con_) |
    is.na(fec_not) |
    (fec_hos_ >= fec_con_ & fec_hos_ >= fec_not)
) 
```

`r aux_nrow - nrow(data)` registros no cumplen esta condición. Luego de
descartarlos, se obtiene un total de `r nrow(data)`.

-   La fecha de nacimiento debe ser inferior a todas las demás fechas.

```{r, include = FALSE}
aux_nrow <- nrow(data)
```

```{r, include=FALSE}
data <- data %>% filter(
  ((fecha_nto_ < fec_not) | is.na(fecha_nto_) | is.na(fec_not)) &
    ((fecha_nto_ < fec_con_) |
       is.na(fecha_nto_) | is.na(fec_con_)) &
    ((fecha_nto_ < ini_sin_) |
       is.na(fecha_nto_) | is.na(ini_sin_)) &
    ((fecha_nto_ < fec_hos_) |
       is.na(fecha_nto_) | is.na(fec_hos_)) &
    ((fecha_nto_ < fec_def_) |
       is.na(fecha_nto_) | is.na(fec_def_)) &
    ((fecha_nto_ < fec_hecho) |
       is.na(fecha_nto_) | is.na(fec_hecho))
) 
```

`r aux_nrow - nrow(data)` registros no cumplen esta condición. Luego de
descartarlos, se obtiene un total de `r nrow(data)`.

## Información de la víctima

### Edad de la víctima (edad_,uni_med_,grupo_edad_ciclo,grupo_edad_quinque)

La edad de la víctima se registra en diferentes medidas (**uni_med**):
años(1), meses(2), días(3), horas(4), minutos(5). Existen algunos casos
donde la unidad de medida es 0, sin embargo, de acuerdo a la ficha de
notificación 2024: "La unidad de medida 0='no aplica', **solo puede ser
utilizada para el evento 215 defectos congénitos**, cuando el
diagnóstico se realiza prenatal". Por lo tanto, se decide eliminar estos
registros.

```{r, include=FALSE}
data %>% filter(uni_med_ == 0) %>% select(
  edad_,
  uni_med_,
  grupo_edad_ciclo,
  grupo_edad_quinque,
  fecha_nto_,
  fec_hecho,
  fec_not
)
```

```{r, include = FALSE}
aux_nrow <- nrow(data)
```

```{r, echo=TRUE}
data <- data %>% filter(uni_med_ != 0) 
```

Se eliminan `r aux_nrow - nrow(data)` registros, quedando una base de
datos de `r nrow(data)`. También se encuentra que para algunos registros la unidad de medida son
incorrectas. 

```{r, include = FALSE}
edad_data <- data %>%
  mutate(
    edad_hecho = case_when(
      uni_med_ == 1 ~ floor(as.numeric(
        difftime(fec_hecho, fecha_nto_, units = "days")
      ) / 365.25),
      # Años
      uni_med_ == 2 ~ floor(as.numeric(
        difftime(fec_hecho, fecha_nto_, units = "days")
      ) / 30.44),
      # Meses
      uni_med_ == 3 ~ floor(as.numeric(
        difftime(fec_hecho, fecha_nto_, units = "days")
      )),
      # Días
      uni_med_ == 4 ~ floor(as.numeric(
        difftime(fec_hecho, fecha_nto_, units = "hours")
      )),
      # Horas
      uni_med_ == 5 ~ floor(as.numeric(
        difftime(fec_hecho, fecha_nto_, units = "mins")
      )),
      # Minutos
      TRUE ~ NA_real_
    ),
    edad_notif = case_when(
      uni_med_ == 1 ~ floor(as.numeric(
        difftime(fec_not, fecha_nto_, units = "days")
      ) / 365.25),
      # Años
      uni_med_ == 2 ~ floor(as.numeric(
        difftime(fec_not, fecha_nto_, units = "days")
      ) / 30.44),
      # Meses
      uni_med_ == 3 ~ floor(as.numeric(
        difftime(fec_not, fecha_nto_, units = "days")
      )),
      # Días
      uni_med_ == 4 ~ floor(as.numeric(
        difftime(fec_not, fecha_nto_, units = "hours")
      )),
      # Horas
      uni_med_ == 5 ~ floor(as.numeric(
        difftime(fec_not, fecha_nto_, units = "mins")
      )),
      # Minutos
      TRUE ~ NA_real_
    ),
    comp = case_when(
      edad_ == edad_hecho & edad_ != edad_notif ~ "Hecho",
      edad_ == edad_notif & edad_ != edad_hecho ~ "Notificación",
      edad_ == edad_hecho & edad_ == edad_notif ~ "Ambas",
      edad_ != edad_hecho & edad_ != edad_notif ~ "Inconsistencia"
    )
  ) %>% select(
    uni_med_,
    edad_,
    fecha_nto_,
    fec_hecho,
    fec_not,
    grupo_edad_ciclo,
    edad_hecho,
    edad_notif,
    comp
  )

```

Las variables **edad_hecho** y **edad_notif** se calcularon como la
diferencia en tiempo entre la fecha de nacimiento y la fecha del hecho y
notificación, respectivamente, según la unidad de medida. Luego, si se
compara la edad original con las edades calculadas la diferencia es
evidente, demostrando que la unidad de medida es incorrecta.

```{r}
edad_data %>% filter((uni_med_ == 2 &
                        (
                          abs(edad_ - edad_hecho) > 12 & abs(edad_ - edad_notif) > 12
                        )) |
                       (uni_med_ == 3 &
                          (
                            abs(edad_ - edad_hecho) > 30 & abs(edad_ - edad_notif) > 30
                          )) |
                       (uni_med_ == 4 &
                          (
                            abs(edad_ - edad_hecho) > 24 & abs(edad_ - edad_notif) > 24
                          )) |
                       (uni_med_ == 5 &
                          (
                            abs(edad_ - edad_hecho) > 60 & abs(edad_ - edad_notif) > 60
                          ))) %>% arrange(desc(edad_hecho)) %>% select(uni_med_,
                                                                       edad_,
                                                                       edad_hecho,
                                                                       edad_notif,
                                                                       fecha_nto_,
                                                                       fec_hecho,
                                                                       fec_not)
```

Luego, analizando la edad original, la edad al momento del hecho y al
momento de notificación, se puede observar que en la mayoría de casos
las tres edades son iguales porque sucedió y se notificó el evento el
mismo día. O la edad coincide con la edad al momento de notificar

```{r}
# Incluyendo los registros con unidad de medida incorrecta
summary(as.factor(edad_data$comp))
```

Los registros clasificados como inconsistencia, son registros donde la
edad original no coincide con ninguna de las calculadas:

```{r}
edad_data %>% filter(comp == "Inconsistencia" & (abs(edad_ - edad_hecho) > 1 &
                                                   abs(edad_ - edad_notif) > 1)) %>% arrange(desc(fecha_nto_)) %>% select(uni_med_,
                                                                                                                           edad_,
                                                                                                                           edad_hecho,
                                                                                                                           edad_notif,
                                                                                                                           fecha_nto_,
                                                                                                                           fec_hecho,
                                                                                                                           fec_not) %>% head(5)
```

Teniendo en cuenta las inconsistencias mostradas, que se puede deducir
que la edad corresponde a la edad al momento de notificación, y que el
objetivo es prevenir, se decide calcular la edad en años al momento del
hecho.

```{r}
aux_nrow <- edad_data  %>% filter((month(fecha_nto_) == 1 &
                                     day(fecha_nto_) == 1)) %>% nrow()
```

Sin embargo, `r aux_nrow` registros parecen tomar fechas genéricas en la
fecha de nacimiento **(fecha_nto_)** y además, tiene `r sum(is.na(data$fecha_nto_))` NA.

```{r}
edad_data  %>% filter((month(fecha_nto_) == 1 &
                         day(fecha_nto_) == 1) & (abs(edad_ - edad_hecho) > 1 &
                                                   abs(edad_ - edad_notif) > 1)) %>%
  select(uni_med_,
         edad_,
         edad_hecho,
         edad_notif,
         fecha_nto_,
         fec_hecho,
         fec_not) %>% head(5)
```


```{r, include = FALSE}
aux_nrow <- edad_data  %>% filter((month(fec_hecho) == 1 &
                                     day(fec_hecho) == 1)) %>% nrow()
```

Mientras que la fecha del hecho **(fec_hecho)** tiene
`r sum(is.na(data$fec_hecho))` NA y al parecer también tiene
`r aux_nrow` filas con fechas genéricas

```{r}
edad_data  %>% filter((month(fec_hecho) == 1 &
                         day(fec_hecho) == 1)) %>%
  select(uni_med_,
         edad_,
         fecha_nto_,
         fec_hecho,
         fec_not) %>% head(5)
```

Por los valores faltantes no se podrían calcular la edad al momento del
hecho para `r sum(is.na(data$fecha_nto_)) + sum(is.na(data$fec_hecho))`
registros y las fechas genéricas podrían sesgar el calculo de la edad

Para manejar estas situaciones se decide:

-   Dado que la edad original de la mayoría de registros con fechas genéricas fue registrada en años, si se tiene este caso y la diferencia entre la edad original y la edad calculada es mayor a 1, se conserva la edad original.
    
-   Si la fecha de nacimiento es genérica o NA y la fecha del hecho y notificación es igual, se conserva la edad original pasada a años.

```{r}
data <- data %>%
  mutate(
    edad = case_when(
      # 1. Fecha de nacimiento válida y no genérica
      !is.na(fecha_nto_) &
      !is.na(fec_hecho) &
        !(month(fecha_nto_) == 1 & day(fecha_nto_) == 1) ~
        floor(as.numeric(
          difftime(fec_hecho, fecha_nto_, units = "days")
        ) / 365.25),
      
      # 2. Fecha de nacimiento genérica, unidad en años, y fechas coinciden
      uni_med_ == 1 &
        (month(fecha_nto_) == 1 & day(fecha_nto_) == 1) &
        fec_not == fec_hecho ~ edad_,
      
      # 3. Fecha de nacimiento genérica y diferencia mayor a 1 (unidad en años)
      uni_med_ == 1 &
        (month(fecha_nto_) == 1 & day(fecha_nto_) == 1) &
        abs(edad_ - floor(as.numeric(
          difftime(fec_hecho, fecha_nto_, units = "days")
        ) / 365.25)) > 1 ~ edad_,
      
      # 4. Fecha del hecho o nacimiento son NA, pero fec_hecho = fec_not
      (is.na(fecha_nto_) |
         is.na(fec_hecho)) & fec_not == fec_hecho ~ case_when(
           uni_med_ == 1 ~ edad_,
           uni_med_ == 2 ~ floor(edad_ / 12),
           uni_med_ == 3 ~ floor(edad_ / 365.25),
           uni_med_ == 4 ~ floor(edad_ / 8760),
           uni_med_ == 5 ~ floor(edad_ / 525600),
           TRUE ~ NA_real_
         ),
      
      # 5. Fechas válidas, pero fec_hecho != fec_not
      !is.na(fecha_nto_) & !is.na(fec_hecho) &
      fec_not != fec_hecho ~
        floor(as.numeric(
          difftime(fec_hecho, fecha_nto_, units = "days")
        ) / 365.25),
      
      TRUE ~ NA_real_
    )
  )
```

Finalmente, se reduce a `r sum(is.na(data$edad))` registros con NA.

### Edad agrupada (grupo_edad_quinque - grupo_edad_cliclo)

Se comprobó que estas variables tienen los cálculos erróneos, pues, al
realizar el cálculo de forma manual desde la fecha de nacimiento hasta
la fecha del hecho (o notificación), en ninguno de los dos casos,
corresponde al grupo que se le asigna en cada una de estas variables.
Así, resulta más óptimo eliminarlas.

```{r, include=FALSE}
data <- data %>% select(-c(uni_med_,edad_,grupo_edad_ciclo,grupo_edad_quinque))
```

Se construye una variable que representa el grupo etario de acuerdo a
las etapas del ciclo de vida definidas por el MSPS 
[(Ver)](https://www.minsalud.gov.co/proteccionsocial/Paginas/ciclovida.aspx)

```{r, echo=TRUE}
data <- data %>% mutate(
  grupo_edad = case_when(
    edad >= 0 & edad < 6 ~ "0-5",
    edad >= 6 & edad < 12 ~ "6-11",
    edad >= 12 & edad < 19 ~ "12-18",
    edad >= 19 & edad < 27 ~ "19-26",
    edad >= 27 & edad < 60 ~ "27-59",
    edad >= 60 ~ "60 y más",
    TRUE ~ NA_character_
  )
)  
```

### Nombre del país de residencia (npais_resi)

Se cambia la estructura de escritura

```{r, include=FALSE}
unique(data$npais_resi)
```

```{r, include=FALSE}
data <- data %>%
  mutate(
    npais_resi = as.character(npais_resi),
    npais_resi = case_when(
      npais_resi == "" ~ NA_character_,
      npais_resi == "ESTADOS UNIDOS DE AMÉRICA" ~ "ESTADOS UNIDOS",
      TRUE ~ npais_resi
    ),
    npais_resi = str_to_title(tolower(npais_resi))
  )
```

### Nombre del departamento de residencia (ndep_resi)

La variable presentaba errores de escritura en algunos nombres de
departamentos, como la ausencia de tildes y nombres incompletos, estos
errores fueron corregidos asegurando la consistencia de los nombres de
los departamentos. Además, habían algunos niveles que representaban
entidades por fuera de Colombia, como "COJEDES" (Venezuela) y "PANAMÁ"
(Panamá), que fueron asignados como NA, al igual que el nivel de "DEPTO
DESCONOCIDO". Por último, los niveles que correspondían a ciudades
específicas, como "BOGOTA", "CARTAGENA" y "BARRANQUILLA", fueron
reemplazados por el nombre del departamento al que pertenecen.

```{r, include=FALSE}
unique(data$ndep_resi)
```

```{r, include=FALSE}
data <- data %>%
  mutate(
    ndep_resi = as.character(ndep_resi),
    ndep_resi = recode(
      ndep_resi,
      "DEPTO DESCONOCIDO" = NA_character_,
      "STA MARTA D.E." = "MAGDALENA",
      "BOGOTA" = "CUNDINAMARCA",
      "CARTAGENA" = "BOLÍVAR",
      "BARRANQUILLA" = "ATLÁNTICO",
      "BOLIVAR" = "BOLÍVAR",
      "CHOCO" = "CHOCÓ",
      "BOYACA" = "BOYACÁ",
      "CORDOBA" = "CÓRDOBA",
      "ATLANTICO" = "ATLÁNTICO",
      "QUINDIO" = "QUINDÍO",
      "GUAJIRA" = "LA GUAJIRA",
      "NORTE SANTANDER" = "NORTE DE SANTANDER"
    ),
    ndep_resi = str_to_title(tolower(ndep_resi))
  )

data <- data %>%
  mutate(
    ndep_resi = case_when(
      ndep_resi == "" ~ NA_character_,
      npais_resi == "Venezuela" ~ paste0("Depto[", npais_resi, "]"),
      npais_resi == "Panamá" ~ paste0("Depto[", npais_resi, "]"),
      TRUE ~ ndep_resi
    )
  )
```

### Nombre del municipio de residencia (nmun_resi)

```{r, include=FALSE}
unique(data$nmun_resi)
```

La variable presentaba inconsistencias en los nombres de los municipios.
Se reemplazaron los niveles que no tenían un nombre específico de
municipio o que eran desconocidos por NA, así como aquellos que
correspondían a países o ciudades fuera de Colombia. Además, algunas
filas correspondientes al municipio de Bogotá incluían nombres de
barrios o localidades, por lo que se estandarizó asignando únicamente el
nombre de la ciudad.

```{r, include=FALSE}
data <- data %>%
  mutate(
    nmun_resi = as.character(nmun_resi),
    
    # Eliminar el punto de "ANZOÁTEGUI (COJEDES)."
    nmun_resi = str_replace(nmun_resi, "ANZOÁTEGUI \\(COJEDES\\)\\.", "ANZOÁTEGUI (COJEDES)"),
    
    nmun_resi = recode(
      nmun_resi,
      "ANTIOQUIA" = NA_character_,
      "COLOMBIA - SIN ESPECIFICACIÓN ADICIONAL DE LUGAR" = NA_character_,
      "* ANTIOQUIA. MUNICIPIO DESCONOCIDO" = NA_character_,
      
      "Bogotá - Suba-El Prado" = "BOGOTÁ",
      "Bogotá - Kennedy-Calandaima" = "BOGOTÁ",
      "Bogotá - Teusaquillo-Parque Simón Bolívar - Can" = "BOGOTÁ",
      
      "STA MARTA D.E." = "SANTA MARTA",
      "ITAGUI" = "ITAGÜÍ",
      "CUCUTA" = "CÚCUTA",
      "BOGOTA" = "BOGOTÁ",
      "PUERTO BOYACA" = "PUERTO BOYACÁ",
      "TULUA" = "TULUÁ",
      "APARTADO" = "APARTADÓ",
      "TITIRIBI" = "TITIRIBÍ",
      "POPAYAN" = "POPAYÁN",
      "SAN ANDRES" = "SAN ANDRÉS",
      "MEDELLIN" = "MEDELLÍN",
      "AMAGA" = "AMAGÁ",
      "SANTA BARBARA" = "SANTA BÁRBARA",
      "ALEJANDRIA" = "ALEJANDRÍA",
      "PUERTO BOYACA" = "PUERTO BOYACÁ",
      "PUERTO GUZMAN" = "PUERTO GUZMÁN",
      "COCORNA" = "COCORNÁ",
      "JERICO" = "JERICÓ",
      "MONTERIA" = "MONTERÍA",
      "CHIGORODO" = "CHIGORODÓ",
      "DON MATIAS" = "DON MATÍAS",
      "ABRIAQUI" = "ABRIAQUÍ",
      "VALPARAISO" = "VALPARAÍSO",
      "CHIA" = "CHÍA",
      "SOPETRAN" = "SOPETRÁN",
      "LA UNION" = "LA UNIÓN",
      "COLON (GENOVA)" = "GÉNOVA",
      "TARAZA" = "TARAZÁ",
      "SAMANA" = "SAMANÁ",
      "ANGELOPOLIS" = "ANGELÓPOLIS",
      "CIENAGA DE ORO" = "CIÉNAGA DE ORO",
      "ANZA" = "ANZÁ",
      "TAMESIS" = "TÁMESIS",
      "BOLIVAR" = "CIUDAD BOLÍVAR",
      "NECHI" = "NECHÍ",
      "QUIBDO" = "QUIBDÓ",
      "BARRANCA DE UPIA" = "BARRANCA DE UPÍA",
      "SAMPUES" = "SAMPUÉS",
      "MAGANGUE" = "MAGANGUÉ",
      "BOYACA" = "BOYACÁ",
      "SAHAGUN" = "SAHAGÚN",
      "EBEJICO" = "EBÉJICO"
    ),
    # Convertir a título después de todas las transformaciones
    nmun_resi = str_to_title(tolower(nmun_resi))
  )



data <- data %>%
  mutate(
    nmun_resi = case_when(
      nmun_resi == "" ~ NA_character_,
      npais_resi == "España" ~ paste0("Mun[", npais_resi, "]"),
      npais_resi == "Eslovenia" ~ paste0("Mun[", npais_resi, "]"),
      npais_resi == "Venezuela" ~ paste0("Mun[", npais_resi, "]"),
      npais_resi == "Estados Unidos" ~ paste0("Mun[", npais_resi, "]"),
      npais_resi == "Montserrat" ~ paste0("Mun[", npais_resi, "]"),
      npais_resi == "Bangladesh" ~ paste0("Mun[", npais_resi, "]"),

      TRUE ~ nmun_resi
    )
  )


```

### Nombre comuna de residencia

Esta variable sirve para imputar datos faltantes del municipio

```{r, include=FALSE}
# Recodificar "Sin información" como NA y quitar los números al inicio de nombre_comuna
data <- data %>%
  mutate(
    nombre_comuna = recode(nombre_comuna, "Sin información" = NA_character_),
    nombre_comuna = gsub("^[0-9]+\\s+", "", nombre_comuna)
  )
```

### Estrato (estrato_)

Esta variable es información de la ficha de datos básicos que se debe
registrar para cualquier evento que se reporta al SIVIGILA. Sin embargo,
se encontró una ficha del 2016 donde no se solicita y otra de 2019 donde
sí, lo que puede explicar porqué la gran cantidad de NA

```{r}
summary(as.factor(data$estrato_))
```

### Orientación sexual (orient_sex)

De acuerdo a las fichas de notificación 2015-2022 y el diccionario de la
base de datos, los niveles de esta variable son:
homosexual(1),bisexual(2),heterosexual(5) y asexual(6). Sin embargo,
esta variable también toma valor 3 y 4.

```{r}
summary(as.factor(data$orient_sex))
```

Al notificar un caso se llena una ficha de datos básicos y una ficha
relacionada al evento. Ambas fichas en las versiones recientes piden la
orientación sexual. Sin embargo, la clasificación en la ficha de datos
tiene una codificación diferente: heterosexual(1), gay/lesbiana(2),
bisexual(3) y otra(4)

```{r, include=FALSE}
# data <- data %>% mutate(orient_sex = if_else(orient_sex == 3, 2, orient_sex))
```

### Ocupación de la víctima (ocupacion_)

De acuerdo al diccionario en MEData la codificación de está variable
corresponde a la [Clasificación Única de Ocupaciones para Colombia
(CUOC)](https://ocupacol.mintrabajo.gov.co/Jerarquias/Jerarquias). El
valor que toma el código puede ser hasta de 5 dígitos, cada dígito
asigna un adicional de precisión sobre la ocupación. Por ejemplo,
"25120" corresponde a desarrolladores de software mientras que "251" es
desarrolladores y analistas de software y multimedia.

Sin embargo, algunos registros no tienen ningún tipo de relación con la
codificación.

```{r}
data %>% filter(ocupacion_ %in% c("99999.01","LIM","Cl")) %>% select(ocupacion_)
```

Entonces se verifica que los valores tomados en esta variable se
encuentran en la clasificación mediante la siguiente base de datos que
contiene las 676 ocupaciones posibles (código de 5 dígitos) y en caso que el valor de la variable no coincida con los códigos posibles
se convierte el valor a NA.

```{r}
CUOC <- load_data("CUOC.csv", type = "raw")
```


```{r}
data <- data %>%
  mutate(ocupacion_ = ifelse(sapply(ocupacion_, function(ocup) {
    any(grepl(paste0("^", ocup), CUOC$Código.CUOC))
  }), ocupacion_, NA))
```

Esta variable queda con
`r sum(is.na(data$ocupacion_) | data$ocupacion_ == "")` celdas vacías.
Pero puede servir para completar información de los niveles 26 (Otro) y
33 (Ninguna) de la variable **actividad**.
Es importante resaltar que esta variable se pide en la ficha de datos básicos mientras que actividad en la ficha del evento. 

### Actividad

Esta variable es numérica pero se cambia a string para hacer la relación
con **ocupación**

```{r}
summary(as.factor(data$actividad))
```


```{r, echo=TRUE}
data <- data %>%
  mutate(
    actividad = case_when(
      actividad == 13 ~ "Líderes(as) cívicos",
      actividad == 15 ~ "Maestro(a)",
      actividad == 24 ~ "Estudiante",
      actividad == 26 ~ "Otro",
      actividad == 28 ~ "Trabajador(a) doméstico(a)",
      actividad == 30 ~ "Campesino/a",
      actividad == 29 ~ "Persona en situación de prostitución",
      actividad == 31 ~ "Persona dedicada al cuidado del hogar",
      actividad == 32 ~ "Persona que cuida a otras",
      actividad == 33 ~ "Ninguna"
    )
  )
```

```{r, include=FALSE}
summary(as.factor(data$actividad))
```

```{r, include=FALSE}
aux_nrow <- data %>% filter((actividad == "Ninguna" |
                               actividad == "Otro") &
                              (!is.na(ocupacion_) &
                                 ocupacion_ != "")) %>%
  nrow()
```

Son `r aux_nrow` registros con valor "Otro" o "Ninguna" en **actividad**
y que tienen valor en **ocupación**. Para evitar tantas categorías, se
extrae el primer dígito que representa los 10 grupos principales de
ocupaciones:

```{r, include=FALSE}
# ocupaciones <- c(
#   "01" = "Oficiales de las fuerzas militares",
#   "02" = "Suboficiales de las fuerzas militares",
#   "03" = "Otros miembros de las fuerzas militares",
#   "11" = "Directores ejecutivos, personal directivo de la administración y legislativos",
#   "12" = "Directores administrativos y comerciales",
#   "13" = "Directores y gerentes en sectores de producción y servicios",
#   "14" = "Gerentes de hoteles, restaurantes, comercios y otros servicios",
#   "21" = "Profesionales de las ciencias y de la ingeniería",
#   "22" = "Profesionales de la salud",
#   "23" = "Profesionales de la educación",
#   "24" = "Profesionales de negocios y de administración",
#   "25" = "Profesionales de tecnología de la información y las comunicaciones",
#   "26" = "Profesionales en derecho, en ciencias sociales y culturales",
#   "31" = "Técnicos y profesionales del nivel medio de las ciencias y la ingeniería",
#   "32" = "Técnicos y profesionales del nivel medio de la salud",
#   "33" = "Técnicos y profesionales del nivel medio en las finanzas y la administración",
#   "34" = "Técnicos y profesionales del nivel medio de servicios jurídicos, sociales, culturales y afines",
#   "35" = "Técnicos en tecnología de la información y las comunicaciones",
#   "41" = "Oficinistas",
#   "42" = "Empleados de trato directo con el público",
#   "43" = "Auxiliares contables y encargados del registro de materiales",
#   "44" = "Otro personal de apoyo administrativo",
#   "51" = "Trabajadores de los servicios personales",
#   "52" = "Vendedores",
#   "53" = "Trabajadores de los cuidados personales",
#   "54" = "Personal de los servicios de protección",
#   "61" = "Agricultores y trabajadores calificados de explotaciones agropecuarias con destino al mercado",
#   "62" = "Trabajadores forestales calificados, pescadores y cazadores en actividades orientadas al mercado",
#   "63" = "Trabajadores agropecuarios, pescadores, cazadores y recolectores de subsistencia",
#   "71" = "Oficiales y operarios de la construcción (excluyendo electricistas)",
#   "72" = "Oficiales y operarios de la metalurgia; mecánicos y reparadores de máquinas y afines",
#   "73" = "Artesanos y operarios de las artes gráficas y afines",
#   "74" = "Oficiales y operarios de electricidad y electrónica",
#   "75" = "Oficiales y operarios de procesamiento de alimentos, de la confección, ebanistas y afines",
#   "81" = "Operadores de instalaciones fijas y máquinas",
#   "82" = "Ensambladores",
#   "83" = "Conductores de vehículos y operadores de equipos pesados móviles",
#   "91" = "Personal doméstico y de aseo",
#   "92" = "Obreros y peones agropecuarios, pesqueros y forestales",
#   "93" = "Obreros y peones de la minería, la construcción, la industria manufacturera y el transporte",
#   "94" = "Ayudantes de preparación de alimentos",
#   "95" = "Vendedores ambulantes de servicios y afines (excluyendo comidas de preparación inmediata)",
#   "96" = "Recolectores de desechos y otras ocupaciones elementales"
# )

# data <- data %>%
#   mutate(
#     actividad = case_when(
#       (actividad == "Ninguna" |
#          actividad == "Otro") &
#         (!is.na(ocupacion_) &
#            ocupacion_ != "")  ~ ocupaciones[str_sub(ocupacion_, 1, 2)],
#       actividad == "Maestro(a)" ~ "Profesionales de la educación",
#       actividad == "Trabajador(a) doméstico(a)" ~ "Personal doméstico y de aseo",
#       actividad == "Campesino/a" ~ "Trabajadores agropecuarios, pescadores, cazadores y recolectores de subsistencia",
#       TRUE ~ actividad
#     )
#   )
```

```{r, echo=TRUE}
ocupaciones <- c(
  "0" = "Fuerzas militares",
  "1" = "Directores y gerentes",
  "2" = "Profesionales, científicos e intelectuales",
  "3" = "Técnicos y profesionales del nivel medio",
  "4" = "Personal de apoyo administrativo",
  "5" = "Trabajadores de los servicios y vendedores de comercios y mercados",
  "6" = "Agricultores y trabajadores calificados agropecuarios,forestales y pesqueros",
  "7" = "Oficiales, operarios, artesanos y oficios relacionados",
  "8" = "Operadores de instalaciones y máquinas y emsambladores",
  "9" = "Ocupaciones elementales"
)

```

Algunas categorías se cambian a su nombre equivalente en la CUOC:

-   Maestro(a) a Profesionales, científicos e intelectuales
-   Trabajador(a) doméstico(a) a Trabajador(a) doméstico(a)" ~ "Ocupaciones elementales
-   Campesino/a a Agricultores y trabajadores calificados agropecuarios,forestales y pesqueros

```{r, include=FALSE}

data <- data %>%
  mutate(
       actividad = case_when(
         (actividad == "Ninguna" | actividad == "Otro") & (!is.na(ocupacion_) & ocupacion_ != "")  ~ ocupaciones[ str_sub(ocupacion_, 1, 1)],
         actividad == "Maestro(a)" ~ "Profesionales, científicos e intelectuales",
         actividad == "Trabajador(a) doméstico(a)" ~ "Ocupaciones elementales",
         actividad == "Campesino/a" ~ "Agricultores y trabajadores calificados agropecuarios,forestales y pesqueros",
         TRUE ~ actividad
       )
  )


summary(as.factor(data$actividad))

```

```{r}
data <- data %>% select(-ocupacion_)
```

### Grupo étnico (nom_grupo_)

Esta variable toma valor si la variable **Pertenencia étnica
(per_etn_)** es igual a 1 (indígena), en caso contrario, se asigna "No
aplica".

```{r}
data <- data %>% mutate(
  nom_grupo_ = str_to_title(tolower(nom_grupo_)),
  nom_grupo_ = case_when(
    per_etn_ != 1 ~ "No aplica",
    nom_grupo_ == "Wayuu" ~ "Wayúu",
    grepl("^Embera", nom_grupo_, ignore.case = TRUE) ~ sub("^Embera", "Emberá", nom_grupo_, ignore.case = TRUE),
    nom_grupo_ == "" ~ NA_character_,
    TRUE ~ nom_grupo_
  )
)
```

### Semanas de gestación (sem_ges_)

Esta variable toma valor si la variable **gp_gestan** es igual a 1 (Sí).
Además, se verifica que dicho valor sea entre 1 y 45 ya que es lo
esperado en tiempo de gestación.

```{r, include=FALSE}
# Verificar que los valores estén en el rango
data <- data %>% filter(( sem_ges_ >= 1 &
                           sem_ges_ <= 45) | (gp_gestan != 1) | is.na(sem_ges_))
```

## Información del hecho

### Lugar de ocurrencia del evento

La codificación de las variables código del departamento **(cod_dpto_o)** y
municipio **(cod_mun_o)** de ocurrencia corresponde a la codificación
Divipola [(Ver)](https://geoportal.dane.gov.co/geovisores/territorio/consulta-divipola-division-politico-administrativa-de-colombia/)
para departamentos y municipios de Colombia.

Para facilidad en la comprensión de los resultados y dado que la mayoría
de las variables que representan lugares tiene su equivalente en nombre,
se decide crear dos nuevas variables que tomen como valor el nombre del
departamento y municipio de ocurrencia.

```{r, include=FALSE}
data <- data %>% mutate(
  # Variable para departamento
  ndep_hecho = case_when(
    cod_dpto_o == 5  ~ "Antioquia",
    cod_dpto_o == 25 ~ "Cundinamarca",
    cod_dpto_o == 11  ~ "Bogotá",
    cod_dpto_o == 50 ~ "Meta",
    cod_dpto_o == 66 ~ "Risaralda",
    cod_dpto_o == 76 ~ "Valle del Cauca",
    cod_dpto_o == 23 ~ "Córdoba",
    cod_dpto_o == 27 ~ "Chocó",
    cod_dpto_o == 13 ~ "Bolívar",
    cod_dpto_o == 68 ~ "Santander",
    cod_dpto_o == 63 ~ "Quindío",
    cod_dpto_o == 47 ~ "Magdalena",
    TRUE         ~ NA_character_
  ),
  
  #variable para municipio
  nmun_hecho = case_when(
    cod_mun_o == 1 & cod_dpto_o == 5 ~ "Medellín",
    cod_mun_o == 1 & cod_dpto_o == 66 ~ "Pereira",
    cod_mun_o == 1 & cod_dpto_o == 63 ~ "Armenia",
    cod_mun_o == 1 & cod_dpto_o == 23 ~ "Montería",
    cod_mun_o == 88  ~ "Bello",
    cod_mun_o == 290  ~ "Fusagasugá",
    cod_mun_o == 360  ~ "Itaguí",
    cod_mun_o == 45  ~ "Apartadó",
    cod_mun_o == 615  ~ "Rionegro",
    cod_mun_o == 42  ~ "Santa Fé de Antioquia",
    cod_mun_o == 79  ~ "Barbosa",
    cod_mun_o == 31  ~ "Amalfi",
    cod_mun_o == 6 & cod_dpto_o == 50 ~ "Acacías",
    cod_mun_o == 113  ~ "Buriticá",
    cod_mun_o == 212 & cod_dpto_o == 5 ~ "Copacabana",
    cod_mun_o == 212 & cod_dpto_o == 13 ~ "Córdoba",
    cod_mun_o == 631  ~ "Sabaneta",
    cod_mun_o == 887  ~ "Yarumal",
    cod_mun_o == 197  ~ "Cocorná",
    cod_mun_o == 111 & cod_dpto_o == 76  ~ "Buga",
    cod_mun_o == 419 & cod_dpto_o == 23 ~ "Los córdobas",
    cod_mun_o == 361  ~ "Ituango",
    cod_mun_o == 308  ~ "Girardota",
    cod_mun_o == 686  ~ "Santa Rosa de Osos",
    cod_mun_o == 125  ~ "Caicedo",
    cod_mun_o == 129  ~ "Caldas",
    cod_mun_o == 30  ~ "Amagá",
    cod_mun_o == 842  ~ "Uramita",
    cod_mun_o == 93  ~ "Betulia",
    cod_mun_o == 266  ~ "Envigado",
    cod_mun_o == 856  ~ "Valparaíso",
    cod_mun_o == 642  ~ "Salgar",
    cod_mun_o == 690  ~ "Santo Domingo",
    cod_mun_o == 649  ~ "San Carlos",
    cod_mun_o == 664  ~ "San Pedro de los Milagros",
    cod_mun_o == 579  ~ "Puerto Berrío",
    cod_mun_o == 237  ~ "Donmatías",
    cod_mun_o == 234  ~ "Dabeiba",
    cod_mun_o == 547 & cod_dpto_o == 68  ~ "Piedecuesta",
    cod_mun_o == 679  ~ "Santa Bárbara",
    cod_mun_o == 854  ~ "Valdivia",
    cod_mun_o == 674  ~ "San Vicente Ferrer",
    cod_mun_o == 656  ~ "San Jerónimo",
    cod_mun_o == 628  ~ "Sabanalarga",
    cod_mun_o == 869 & cod_dpto_o == 76 ~ "Vijes",
    cod_mun_o == 591  ~ "Puerto Triunfo",
    cod_mun_o == 190  ~ "Cisneros",
    cod_mun_o == 847  ~ "Urrao",
    cod_mun_o == 4  ~ "Abriaquí",
    cod_mun_o == 21 ~ "Alejandría",
    cod_mun_o == 310  ~ "Gómez Plata",
    cod_mun_o == 154  ~ "Caucasia",
    TRUE ~ NA_character_
  )
)
```

Ahora bien, el diccionario de la base de datos indica que hay variables del país,
departamento y municipio de procedencia y del hecho. Lo considera como
variables separadas para cada uno. Sin embargo, en la ficha solo se
tiene un campo con el siguiente nombre: **"Departamento y municipio de
procedencia/ocurrencia"** e indica que se refiere al lugar donde
posiblemente el paciente adquirió o al cual se atribuye la exposición al
agente o factor de riesgo que ocasionó el evento.

```{r, include=FALSE}
data <- data %>%
  mutate(
    ndep_proce = ifelse(ndep_proce == "DEPTO DESCONOCIDO", NA, ndep_proce), 
    ndep_proce = recode(ndep_proce,                                       
                        "CHOCO" = "CHOCÓ",
                        "BOLIVAR" = "BOLÍVAR",
                        "CORDOBA" = "CÓRDOBA",
                        "STA MARTA D.E." = "MAGDALENA",
                        "QUINDIO" = "QUINDÍO"),
    ndep_proce = str_to_title(tolower(ndep_proce))

  )

data <- data %>%
  mutate(
    nmun_proce = as.character(nmun_proce),
    nmun_proce = recode(
      nmun_proce,
      "COLOMBIA - SIN ESPECIFICACIÓN ADICIONAL DE LUGAR" = NA_character_,
      "* ANTIOQUIA. MUNICIPIO DESCONOCIDO" = NA_character_,
      "* CHOCO. MUNICIPIO DESCONOCIDO" = NA_character_,
      "* MAGDALENA. MUNICIPIO DESCONOCIDO" = NA_character_,
      "ANTIOQUIA" = NA_character_,
      "FUSAGASUGA" = "FUSAGASUGÁ",
      "ITAGUI" = "ITAGÜÍ",
      "APARTADO" = "APARTADÓ",
      "ACACIAS" = "ACACÍAS", 
      "BURITICA" = "BURITICÁ",
      "MEDELLIN" = "MEDELLÍN",
      "AMAGA" = "AMAGÁ",
      "SANTA BARBARA" = "SANTA BÁRBARA",
      "ALEJANDRIA" = "ALEJANDRÍA",
      "SAN JUAN DE URABA" = "SAN JUAN DE URABÁ",
      "PUERTO BERRIO" = "PUERTO BERRÍO",
      "CORDOBA" = "CÓRDOBA",
      "SAN JERONIMO" = "SAN JERÓNIMO",
      "MONTERIA" = "MONTERÍA",
      "GOMEZ PLATA" = "GÓMEZ PLATA",
      "COCORNA" = "COCORNÁ",
      "LOS CORDOBAS" = "LOS CÓRDOBAS",
      "DON MATIAS" = "DON MATÍAS",
      "ABRIAQUI" = "ABRIAQUÍ",
      "VALPARAISO" = "VALPARAÍSO"
    ),
    nmun_proce = str_to_title(tolower(nmun_proce))

  )
    
```

Se comprobó que estas variables son totalmente iguales, por lo tanto, se
eliminan las variables relacionadas al departamento y municipio de
procedencia y se deja las variables relacionadas al hecho.

```{r}
data <- data %>%
  mutate(ndep_hecho = coalesce(ndep_hecho, ndep_proce))

data <- data %>%
  mutate(nmun_hecho = coalesce(nmun_hecho, nmun_proce))
```

```{r}
data <- data %>% select(-c(npais_proce,ndep_proce,nmun_proce))
```

#### Área y barrio

```{r}
data %>% select(area_, localidad_, bar_ver_, cen_pobla_, vereda_) %>% head(10)
```

Con respecto a las variables **bar_ver_, vereda_, localidad_ y
cen_pobla_**, estas corresponden a la ubicación donde ocurrieron los
hechos de violencia. Según las fichas de SIVIGILA, su uso depende de la
variable **área_**, que clasifica el lugar del hecho en: (1) Cabecera
municipal, (2) Centro poblado o (3) Rural disperso.

Cada variable tiene la siguiente función:

-   **bar_ver_**: Barrio dentro de una cabecera municipal.
-   **vereda_**: Vereda en un área rural dispersa.
-   **localidad_**: Localidad en municipios sectorizados (como Medellín
    o Bogotá).
-   **cen_pobla_**: Centro poblado en áreas rurales.

Con el fin de estandarizar la información, y manejar los datos
faltantes, se realizaron algunos ajustes:

1.  Limpieza de datos: Se reemplazaron por NA los valores que indicaban
    falta de información, tales como "SIN INFORMACIÓN", "NO REGISTRA",
    "DESCONOCIDO", valores vacíos, entre otros.

2.  Unificación de variables:

-   Se creó una nueva variable que fusiona localidad_ y bar_ver_, dado
    que ambas se utilizan únicamente cuando área_ = 1 (cabecera
    municipal).
-   Se combinó vereda_ y cen_pobla_, asignando vereda_ cuando área_
    = 3 (rural disperso) y cen_pobla_ cuando área_ = 2 (centro
    poblado).

3.  Completado de valores faltantes:

-   Si bar_ver_ estaba vacío en un área urbana (área_ = 1), se
    completó con cen_pobla_, en caso de que esta última tuviera
    información.

4.  Creación de la variable lugar_hecho:

-   Si el área es cabecera municipal (1), se asigna bar_ver_ y, si está
    vacío, se usa localidad_ / cen_pobla_.
-   Si el área es centro poblado (2), se usa cen_pobla_.
-   Si el área es rural disperso (3), se usa vereda_.
-   Si no hay información disponible, se asigna NA.

5.  Eliminación de variables innecesarias:

-   Se eliminaron las variables originales (bar_ver_, localidad_,
    cen_pobla_, vereda_) después de construir la variable lugar_hecho.

```{r}
# Reemplazar valores sin información por NA en cada variable
data <- data %>%
  mutate(across(c(bar_ver_, localidad_, cen_pobla_, vereda_), 
                ~ str_replace_all(., 
                                  "^999+.*|SIN INFORMAC.*|DESCONOCIDO|NO REGISTRA|NS|XXX|X|000000|SI DATO|SD|1E\\+19|69999|SIN DATOI|C|-|NINGUNA|N  APLICA|DESCONOCIDA|ND|N|1E+12|1E+21|1E+40|1E+13|1E+25|1E+20|1E+22|SIN DATO|SD|SI|INFORM.*|NO INFORMA.*|SIN SINFORMACION.*|SIN NINFORMACION.*|SIN INFOMACION.*|NOINFORMA.*|DESCONOCE|CALLE DESCONOCIDA$", 
                                  NA_character_))) %>%
  mutate(across(c(bar_ver_, localidad_, cen_pobla_, vereda_), ~ na_if(., "")))  # Convertir valores vacíos a NA

# Unificación de variables
data <- data %>%
  mutate(
    # Unir Localidad y Barrio (solo aplica cuando area_ == 1)
    loc_bar = case_when(
      area_ == 1 & (!is.na(bar_ver_) | bar_ver_ =="") ~ bar_ver_,
      area_ == 1 & (is.na(bar_ver_) | bar_ver_ == "") ~ localidad_,
      area_ == 1 & (is.na(localidad_) |localidad_ == "" ) ~ bar_ver_,
      TRUE ~ NA_character_
    ),
    
    # Unir Vereda y Centro Poblado
    ver_cen = case_when(
      area_ == 3 & !is.na(vereda_) ~ vereda_,
      area_ == 2 & !is.na(cen_pobla_) ~ cen_pobla_,
      TRUE ~ NA_character_
    )
  )

# Construcción de la variable final `lugar_hecho`
data <- data %>%
  mutate(
    lugar_hecho = case_when(
      area_ == 1 ~ coalesce(loc_bar, cen_pobla_),  # Usa loc_bar y si es NA, usa cen_pobla_
      area_ == 2 ~ ver_cen,
      area_ == 3 ~ ver_cen,
      TRUE ~ NA_character_
    )
  )

# Eliminar las variables originales que ya no se necesitan
data <- data %>% select(-bar_ver_, -localidad_, -cen_pobla_, -vereda_,-ver_cen,-loc_bar)
```

### Hora del hecho

Esta variable no se solicita en las versiones recientes de la ficha, lo que explica los `r sum(is.na(data$hora_hecho))` registros con NA.
```{r}
data <- data %>% mutate(hora_hecho = ifelse(hora_hecho == "", NA_character_, hora_hecho))
```



### Modalidad de la violencia (naturaleza y nat_viosex)

De acuerdo a las fichas de notificación existen dos grupos de modalidad:
violencia no sexual y violencia sexual, cada una con diferentes tipos.
Si la víctima sufrió violencia no sexual se registra el tipo en la
variable **naturaleza** y si sufrió violencia sexual se registra el tipo
en la variable **nat_viosex**.

Por facilidad en el análisis y evitando la mayor cantidad de celdas
vacías posibles, se decide unificar la información de ambas variables en
una variable llamada **def_naturaleza**.

```{r}
data <- data %>%
  mutate(def_naturaleza = coalesce(naturaleza, nat_viosex))
```

```{r}
data <- data %>% select(-c(naturaleza,nat_viosex))
```

```{r}
# data <- data %>%
#   mutate(def_naturaleza = recode(
#     def_naturaleza,
#     # violencia no sexual
#     `1` = "Violencia física",
#     `2` = "Violencia psicológica",
#     `3` = "Negligencia y abandono",
#     
#     # violencia sexual
#     `4` = "Violencia sexual",
#     `5` = "Violencia sexual",
#     `6` = "Violencia sexual",
#     `7` = "Violencia sexual",
#     `10` = "Violencia sexual",
#     `12` = "Violencia sexual",
#     `14` = "Violencia sexual"
#   ))
```

### Mecanismo utilizado para la agresión

Esta variable tiene `r sum(is.na(data$armas))` NA. 

Se observa que el uso de armas no es solo en violencia física, también
en psicológica, abandono y otras violencias sexuales.

```{r}
 table(as.factor(data$def_naturaleza),as.factor(data$armas))
```

Entonces los casos donde la violencia sea física, que se sabe si o si
implica una arma y tenga NA en armas se podrían cambiar a otro mecanismo
(15). Pero para los otros casos no sabemos si se uso o no un arma como
para poner "No aplica".

```{r}
aux_nrow <- data %>%
  filter(
    is.na(armas) & def_naturaleza == 1
  ) %>% nrow()
```

Se recuperarían `r aux_nrow` NA al hacer esta asignación.

```{r}
# data <- data %>% mutate(armas = ifelse((is.na(armas) & def_naturaleza == 1
# ), 15, armas))
```

### Quemaduras

En la base de datos, las variables relacionadas con quemaduras (por
ejemplo, que_cara, que_cuello, etc.) solo contienen información
relevante cuando la categoría de la variable armas corresponde a
"Quemaduras por fuego o llama" (12), "Quemaduras por ácido, álcalis, o
sustancias corrosivas" (13) y "Quemadura con líquido hirviente" (14).
Sin embargo, en los casos en que no hay quemaduras, estas variables
contienen valores faltantes (NA), lo que puede generar dificultades en
los análisis. Entonces, se transforman los valores NA en una categoría
explícita como "No aplica".

```{r}
# Transformar los NA en las columnas seleccionadas a "No aplica"
data <- data %>%
  mutate(across(
    c(que_cara, que_cuello, que_mano, que_pie, que_pliegu,
      que_genita, que_tronco, que_miesup, que_mieinf, cla_gra, ext_que),
    ~ ifelse(is.na(armas) | armas %in% c(12, 13, 14), ., "No aplica")
  ))

```

## Información del agresor

### Sexo del agresor (sexo_agre)

Esta variable toma los valores de vacíos y de "SD" en algunos registros,
por lo tanto, se cambia a NA. Teniendo en cuenta que "SD" de acuerdo a
los formatos de notificación significan ausencia del dato.

```{r}
data <- data %>% mutate(
  sexo_agre = case_when(
    sexo_agre == "" ~ NA_character_,
    sexo_agre == "SD" ~ NA_character_,
    TRUE ~ sexo_agre
  )
)
```

### Edad del agresor (edad_agre)

```{r}
unique(data$edad_agre)
```

```{r, include=FALSE}
edad0 <- sum(data$edad_agre == 0, na.rm = TRUE)
edad2 <- sum(data$edad_agre == 2, na.rm = TRUE)
m <- edad0+edad2
m/nrow(data)
```

Se ve que esta variable (cuya unidad de medida es años), contiene edades
de 0 y 2 años para el agresor, lo cual parece ser una inconsistencia en
la variable. Además se encontró que es el `r round((m/nrow(data))*100,3)`% de los registros
que presentan este problema y de acuerdo con las fichas de notificación
de violencia disponibles, la única ficha que incluye la pregunta de la
edad del agresor es en el año 2015.

Por tanto los valores de 0 y 2 podrían corresponder a valores faltantes de los años restantes de
notificaciones en las que no se pregunta esto. Así, la variable tiene bastantes valores faltantes, por lo tanto es necesario eliminarla del análisis.

**Nota:** Hay registros que se notificaron con valor en esta variable
hasta 2018.

```{r}
data <- data %>%
  select(-edad_agre)
```

### Relación del agresor con la víctima (r_fam_vic)

```{r}
summary(as.factor((data$r_fam_vic)))
# sum(data$r_fam_vic == 3, na.rm = TRUE)
```

```{r}
# data[data$r_fam_vic == 3,]
```

<!-- Esta variable presenta un valor de 3 en un único registro, el cual no corresponde a ninguna codificación definida para esta variable en las versiones de las fichas encontradas en las que se notifican los casos de violencia. Sin embargo, sí existe una codificación válida de 23 correspondiente a la ex-pareja de la víctima, y revisando esta fila incorrecta, se ve que podría ser resultado de un error de digitación, por lo que será reemplazado por dicho valor (3) por 23. -->

```{r}
# data <- data %>%
#   mutate(r_fam_vic = ifelse(r_fam_vic == 3, 23, r_fam_vic))
```

### Relación del agresor con la víctima: no familiar (r_nofiliar)

```{r}
summary(as.factor((data$r_nofiliar)))
```

Esta variable toma el valor de 9 en algunos registros, de acuerdo a las
fichas encontradas con las que se notifican los casos de violencia, este
código corresponde a la respuesta "Sin información" sobre la relación no
familiar que existe entre la víctima y el agresor. Así, este nivel se
convierte en NA.

```{r}
data <- data %>%
  mutate(r_nofiliar = ifelse(r_nofiliar == 9, NA, r_nofiliar))
```

### Unión de las variables de relación con el agresor

Las variables **r_fam_vic** (relación familiar) y **r_nofiliar** (relación no
familiar) contienen información relacionada con el parentesco entre la
víctima y el agresor. Por lo tanto, resulta útil unificar esta
información en una sola variable llamada **parentezco_agresor**, con el
propósito de simplificar y organizar los datos para facilitar futuros
análisis.

En la variable **r_fam_vic**, el nivel 25 ("Ninguno") indica que no existe
una relación familiar con el agresor, y tiene una cantidad bastante
grande de datos, alcanza a sumar casi el total de datos que hay en la
variable de relación no familiar exceptuando los NA. Entonces, es
razonable asumir que el parentesco (en nivel "Ninguno") podría
corresponder a alguno de los niveles presentes en la variable
r_nofiliar. Sin embargo, para realizar esta unificación de manera
adecuada, fue necesario recodificar los niveles de ambas variables. Esto
se hizo para evitar duplicados o combinaciones incorrectas, ya que
algunos niveles podrían compartir nombres similares pero referirse a
descripciones diferentes.

La unificación de las variables se realizó aplicando la lógica de:

-   Si r_fam_vic tenía un valor válido distinto de "Ninguno", se
    priorizó ese valor.
-   Si r_fam_vic era "Ninguno", se utilizó el valor correspondiente de
    r_nofiliar.
-   En los casos donde ambas variables eran NA, el resultado final
    también se dejó como NA.

Este proceso, además permitió reducir los NAs, que en ambas variables
sumaban un total de `r sum(is.na(data$r_fam_vic)) + sum(is.na(data$r_nofiliar)) `, y después de la transformación se reducen a
1696 para la nueva variable. Finalmente, se eliminan las variables
originales r_fam_vic y r_nofiliar.

```{r, include=FALSE}
# Ver niveles y conteos de cada variable
table(data$r_fam_vic, useNA = "ifany")
table(data$r_nofiliar, useNA = "ifany")
```

```{r}
# Paso 1: Recodificar niveles directamente en r_nofiliar
data <- data %>%
  mutate(r_nofiliar = recode(
    r_nofiliar,
    `1` = "Profesor(a)",
    `2` = "Amigo(a)",
    `3` = "Compañero(a) de trabajo",
    `4` = "Compañero(a) de estudio",
    `6` = "Desconocido(a)",
    `7` = "Vecino(a)",
    `8` = "Conocido(a)",
    `10` = "Otro",
    `11` = "Jefe",
    `12` = "Sacerdote/Pastor",
    `13` = "Servidor(a) público"
  ))

# Paso 2: Recodificar niveles directamente en r_fam_vic
data <- data %>%
  mutate(r_fam_vic = recode(
    r_fam_vic,
    `3` = "Pareja", # en una ficha correspondía a Novio(a)
    `9` = "Padre",
    `10` = "Madre",
    `22` = "Pareja",
    `23` = "Ex_Pareja",
    `24` = "Familiar",
    `25` = "Ninguno"
  ))
```

```{r}
data <- data %>%
  mutate(
    parentezco_agresor = case_when(
      r_fam_vic == "Ninguno" ~ r_nofiliar,  # Si es "Ninguno", usa el valor de r_nofiliar_rec
      !is.na(r_fam_vic) ~ r_fam_vic,        # Si r_fam_vic_rec tiene un valor válido, úsalo
      TRUE ~ NA_character_                          # Si ambos son NA, deja como NA
    )
  )

# Ver niveles únicos en la nueva variable
table(data$parentezco_agresor, useNA = "ifany")

```

```{r}
data <- data %>% select(-c(r_nofiliar,r_fam_vic))
```

### Convivencia con el agresor

```{r, include=FALSE}
unique(data$conv_agre)
```

Se convierte a NA los casos en que se representan la ausencia del datos
con ""

```{r}
data <- data %>%
  mutate(conv_agre = ifelse(conv_agre == "" , NA_character_, conv_agre))
```

## Información de la atención/notificación

### Mes de reporte caso (mes_caso)

Esta variable podría ser una variable candidata a eliminar, pues no nos
arriesgamos a que existan inconsistencias entre la fecha y el mes.
Además tenemos algunos (aunque pocos valores faltantes). Una mejor
opción es calcularla manualmente con la variable de la fecha. Al igual
que el año y la semana

```{r}
data <- data %>% select(-c(mes_caso))
```

```{r}
data <- data %>%
  mutate(
    semana_hecho = case_when(
      fec_not == fec_hecho ~ semana,  # Usa la semana de notificación si las fechas son iguales
      TRUE ~ week(fec_hecho)       # Calcula la semana epidemiológica de la fecha del hecho
    ),
    
    mes_hecho = month(fec_hecho),
    año_hecho = year(fec_hecho)  
  )
```

```{r}
# # Verificación temporal sin agregar columnas permanentes
# data %>%
#   transmute(
#     mes_fecha = lubridate::month(fec_hecho),  # Extraer el mes
#     coinciden = mes_caso == mes_fecha         # Comparar con mes_caso
#   ) %>%
#   pull(coinciden) %>%
#   table(useNA = "always")

```

### Nombre del departamento de notificación (ndep_noti)

Se cambia la estructura de escritura de las categorías.

```{r}
unique(data$ndep_notif)
```

```{r}
data <- data %>%
  mutate(
    ndep_notif = as.character(ndep_notif),
    ndep_notif = na_if(ndep_notif, ""),
    ndep_notif = recode(
      ndep_notif,
      "BOYACA" = "BOYACÁ",
      "CORDOBA" = "CÓRDOBA",
      "ATLANTICO" = "ATLÁNTICO",
      "QUINDIO" = "QUINDÍO",
      "NORTE SANTANDER" = "NORTE DE SANTANDER"
    ),
    ndep_notif = str_to_title(tolower(ndep_notif))

  )
```

### Nombre municipio de notificación (nmun_noti)

```{r}
unique(data$nmun_notif)
```

```{r}
data <- data %>%
  mutate(
    nmun_notif = as.character(nmun_notif),
    nmun_notif = na_if(nmun_notif, ""),
    nmun_notif = recode(
      nmun_notif,
      "MEDELLIN" = "MEDELLÍN",
      "SAMPUES" = "SAMPUÉS",
      "CHIA" = "CHÍA",
      "CUCUTA" = "CÚCUTA",
      "APARTADO" = "APARTADÓ",
      "CHIGORODO" = "CHIGORODÓ",
      "BOLIVAR" = "BOLÍVAR",
      "ITAGUI" = "ITAGÜÍ",
      "LA UNION" = "LA UNIÓN",
      "TAMESIS" = "TÁMESIS",
      "PUERTO BOYACA" = "PUERTO BOYACÁ"
    ),
    nmun_notif = str_to_title(tolower(nmun_notif))

  )

```

### Atención integral en salud

Este grupo de variables corresponden a las atenciones en salud que se le
realizaron a las víctimas. La atenciones relacionadas con profilaxis
para VIH, HB, otras profilaxis, anticoncepción de emergencia,
orientación IVE y y recolección de evidencia medico legal solo se
realizan en caso de violencias sexuales. Por lo tanto, en los casos que
no son violencia sexual se asigna "No aplica" a las variables que las
representa.

```{r}
# Transformar los NA en las columnas seleccionadas a "No aplica"
data <- data %>%
  mutate(across(
    c(sp_its,prof_hep_b,prof_otras,ac_anticon,ac_ive,evi_mlegal),
    ~ ifelse(is.na(def_naturaleza) | def_naturaleza == "" | def_naturaleza %in% c(4,5,6,7,10,11,12,14,15), ., "No aplica")
  ))
```

### Condición final de la víctima al momento de la notificación (con_fin_)

Según los datos esta variable toma tres posibles valores: 0 = No sabe,
no responde, 1 = Vivo, 2 = Muerto. Sin embargo, el formato de
notificación 2024 indica que "0" solo aplica cuando se capte el caso por
BAI (Brotes, Alertas e Incidencias) y se desconoce el dato, o para
defectos congénitos cuando la unidad de medida es "0". Dado que el
evento de interés no es ninguno de los mencionados, se cambia los casos
con "0" por NA.

```{r}
data <- data %>% mutate(
  con_fin_ = if_else(
    con_fin_ == 0,
    NA,
    con_fin_
  )
)
```

### Causa básica de defunción (cbmte_)

Esta variable corresponde al diagnóstico
CIE-10 [(Ver)](https://web.sispro.gov.co/WebPublico/Consultas/ConsultarDetalleReferenciaBasica.aspx?Code=CIE10)
que ocasionó la muerte de la víctima y que está relacionado con el
evento de interés. Toma un valor si la variable **con_fin_** es igual a
2 (muerto), en caso contrario, se le asigna "No aplica" para no
confundir con valores faltantes. Además, para los valores que no son un
código válido se cambian a NA.

```{r}
data <- data %>% mutate(
  cbmte_ = case_when(
    cbmte_ %in% c("8888", "9999") ~ NA_character_,
    !is.na(con_fin_) & con_fin_ == 1 ~ "No aplica", 
    cbmte_ == "" ~ NA_character_,
    TRUE ~ cbmte_
  )
)
```

## Valores faltantes

```{r}
# Variables que no se considerarán o son secundarias
ex_columns <- c(
  "cod_pais_o",
  "cod_dpto_o",
  "cod_mun_o",
  "cod_pais_r",
  "cod_dpto_r",
  "cod_mun_r",
  "ident_gene",
  "semana",
  "codigo_comuna",
  "codigo_barrio"
)

# Se quitan también fec_hos_,fec_def_ y sem_ges_ porque son evento que dependen de un evento, entonces tendrán muchos NA pero no es porque falte info sino que no aplica
aux_data <- data %>% select(-all_of(c(
  ex_columns, "fec_hos_", "fec_def_", "sem_ges_"
)))
```

```{r, echo=FALSE}
# Buscar valores faltantes y celdas vacias ("")
na_empty <- data.frame(
  Column = names(aux_data),
  total_na = sapply(aux_data, function(col)
    sum(is.na(col))),
  total_empty = sapply(aux_data, function(col)
    sum(col == "", na.rm = TRUE)),
  percent_na = sapply(aux_data, function(col)
    round(sum(is.na(
      col
    )) / nrow(aux_data) * 100, 2)),
  percent_empty = sapply(aux_data, function(col)
    round(
      sum(col == "", na.rm = TRUE) / nrow(aux_data) * 100, 2
    )),
  row.names = NULL
)

na_empty <- na_empty %>%
  filter(total_na > 0 | total_empty > 0) %>% arrange(desc(percent_na))

na_empty
```

```{r}
NA_hos <- data %>% filter(
  (pac_hos_ == 1 & is.na(fec_hos_))
) %>% nrow()

NA_def <- data %>% filter(
  (con_fin_ == 2 & is.na(fec_def_))
) %>% nrow()

NA_sem_ges <- data %>% filter(
  (gp_gestan == 1 & is.na(sem_ges_))
) %>% nrow()
```

Con respecto a las variables **fec_hos_** y **fec_def_**, que toman un
valor solo si la víctima fue hospitalizada o falleció, `r NA_hos`
registros no cuentan con un valor **fec_hos_** y `r NA_def` en
**fec_def_**. En el caso de **sem_ges_** son `r NA_sem_ges`
registros.

De acuerdo a lo anterior, son
`r sum(na_empty$total_na) + NA_def + NA_hos` celdas NA y
`r sum(na_empty$total_empty)` celdas que fueron definidas como vacías
poniendo "".

```{r, include=FALSE}
# Filtrar filas con uno o más valores faltantes o celdas vacias
row_na_empty <- data %>% select(-all_of(ex_columns)) %>%
  filter(
    if_any(everything(), ~ is.na(.)) |
      (pac_hos_ == 1 &
         is.na(fec_hos_)) |
      (con_fin_ == 2 &
         is.na(fec_def_)) | (gp_gestan == 1 & is.na(sem_ges_))
  )
# %>%  nrow()
```

Para un total de `r nrow(row_na_empty)` registros con valores faltantes
y celdas vacías, lo que corresponde al
`r round((nrow(row_na_empty)*100)/nrow(aux_data),2)`% de la base de
datos. Sin embargo, como hay columnas relacionadas, algunas celdas de
una columna pueden recibir un valor a partir de otra columna.

### Relacionar información para rellenar campos vacíos

<!-- #### Variable npais_proce a partir de ndep_hecho -->

<!-- Dado que todos los departamentos en ndep_proce corresponden todos a Colombia, se completaron los valores vacíos o faltantes (NA) en npais_proce con "Colombia". Tras esta imputación, solo queda un valor faltante en npais_proce, el cual corresponde al mismo registro que tiene un valor faltante en ndep_proce, que no es posible saber. -->

<!-- ```{r} -->

<!-- # Imputar valores de npais_proce según ndep_proce = ndep_hecho -->

<!-- data <- data %>% -->

<!--   mutate(npais_proce = ifelse(npais_proce == "" | !is.na(ndep_hecho), "Colombia", npais_proce)) -->

<!-- ``` -->

<!-- ```{r} -->

<!-- data %>% filter(is.na(npais_proce) | npais_proce == "") %>% select(npais_proce, ndep_hecho, nmun_hecho) -->

<!-- ``` -->

<!-- #### Variable nmun_resi a partir de nombre_comuna: -->

<!-- todas las comunas están dentro de Medellín, entonces se llenan los -->
<!-- valores vacíos de municipio con "Medellín" para aquellos que tienen -->
<!-- información en comuna. -->

<!-- ```{r} -->
<!-- data <- data %>%  -->
<!--   mutate(nmun_resi = ifelse(nmun_resi == "" | !is.na(nombre_comuna),  -->
<!--                             "Medellín", -->
<!--                             nmun_resi )) -->
<!-- ``` -->

#### Variable npais_resi a partir de ndep_resi

```{r}
# Crear un vector con los departamentos de Colombia
deptos_colombia <- c("Antioquia", "Boyacá", "Bolívar", "Caldas", "Valle", 
                     "Córdoba", "Sucre", "Cundinamarca", "Atlántico", 
                     "Norte De Santander", "Santander", "Quindío", 
                     "Risaralda", "Putumayo", "Meta", "Magdalena", 
                     "Huila", "Chocó", "Cauca", "La Guajira", 
                     "Nariño", "Arauca")

# Imputar valores en npais_resi
data$npais_resi <- ifelse(data$ndep_resi %in% deptos_colombia, 
                          "Colombia", 
                          data$npais_resi)

```

#### Variable ndep_resi a partir de nmun_resi y npais_resi

```{r}
data %>%
  filter(is.na(ndep_resi) | ndep_resi == "") %>%
  select(npais_resi, ndep_resi, nmun_resi) %>% head(10)
```

Vemos que únicamente es posible imputar el departamento de residencia
para aquellas observaciones a las cuales se les conoce el país de
residencia y todos resultan ser extranjeros, entonces se adapta la misma
estructura Mun[País]

```{r}
# Imputar valores de ndep_resi según npais_resi

data <- data %>%
  mutate(
    ndep_resi = case_when(
      npais_resi == "España" ~ paste0("Depto[", npais_resi, "]"),
      npais_resi == "Eslovenia" ~ paste0("Depto[", npais_resi, "]"),
      npais_resi == "Venezuela" ~ paste0("Depto[", npais_resi, "]"),
      npais_resi == "Estados Unidos" ~ paste0("Depto[", npais_resi, "]"),
      npais_resi == "Montserrat" ~ paste0("Depto[", npais_resi, "]"),
      npais_resi == "Bangladesh" ~ paste0("Depto[", npais_resi, "]"),
      nmun_resi == "Medellín" ~ "Antioquia",  # Imputa "Antioquia" si nmun_resi es "Medellín"
      is.na(nmun_resi) ~ NA_character_, 
      TRUE ~ ndep_resi # Mantiene el valor original si no aplica ninguna condición
    )
  )

```

#### Variable npais_resi a partir de nmun_resi

```{r}
row_na_empty %>%
  filter(is.na(npais_resi) | npais_resi == "") %>%
  select(npais_resi, ndep_resi, nmun_resi) %>% head(10)
```

```{r}
data <- data %>%
  mutate(
    npais_resi = case_when(
      ndep_resi == "Antioquia" & (is.na(npais_resi) | npais_resi == "") ~ "Colombia",  # Asigna "Colombia" si nmun_resi es "Medellín" y npais_resi está vacío
      TRUE ~ npais_resi  # Mantiene el valor original de npais_resi si no se cumple la condición
    )
  )

```

#### Variable armas a partir de que_., cla_gra y ext_que

No se puede porque no hay registros vacíos en armas que tenga algún
valor en que_

```{r, include=FALSE}
data %>%
  filter(
    is.na(armas) & if_any(
      all_of(c("que_cara", "que_cuello", "que_mano", "que_pie", 
               "que_pliegu", "que_genita", "que_tronco", 
               "que_miesup", "que_mieinf", "cla_gra", "ext_que")),
      ~ !is.na(.) & . != "No aplica"
    )
  )

```

Se puede observar que disminuyó la cantidad de celdas vacías.

```{r}
aux_data <- data %>% select(-all_of(c(ex_columns, "fec_hos_", "fec_def_","sem_ges_")))
```

```{r, echo=FALSE}
# Volver a calcular valores faltantes y celdas vacías ("")
na_empty <- data.frame(
  Column = names(aux_data),
  total_na = sapply(aux_data, function(col)
    sum(is.na(col))),
  total_empty = sapply(aux_data, function(col)
    sum(col == "", na.rm = TRUE)),
  percent_na = sapply(aux_data, function(col)
    round(sum(is.na(col)) / nrow(aux_data) * 100,2)),
  percent_empty = sapply(aux_data, function(col)
    round(sum(col == "", na.rm = TRUE) / nrow(aux_data) * 100,2)),
  row.names = NULL
)

na_empty <- na_empty %>%
  filter(total_na > 0 | total_empty > 0) %>% arrange(desc(percent_na))

na_empty
```

```{r, include=FALSE}
row_na_empty <- data %>% select(-all_of(ex_columns)) %>%
  filter(
    if_any(everything(), ~ is.na(.)) |
      (pac_hos_ == 1 &
         is.na(fec_hos_)) |
      (con_fin_ == 2 &
         is.na(fec_def_)) | (gp_gestan == 1 & is.na(sem_ges_))
  )
```

Luego de rellenar las celdas vacías a partir de información relacionada
queda un total de `r nrow(row_na_empty)` registros con celdas vacías, lo
que corresponde al `r round((nrow(row_na_empty)*100)/nrow(data),2)`% de
la base de datos. Es decir, se pueden utilizar
`r nrow(data) - nrow(row_na_empty)` registros completos.

Ahora, algunas variables tienen más del 50% de los registros con celdas
vacías, ya sea porque no se registró la información o porque esa
variable no es considerada en todas las fichas de notificación del
SIVIGILA. Como es el caso de **edad agresor**, **estrato_**, y **hora
del hecho** que según lo investigado no se piden en fichas recientes.

```{r, include=FALSE}
# Filtrar nombre de las variables con el 50% de celdas vacías
NA_columns <- na_empty %>% 
  filter(percent_na > 50 | percent_empty > 50) %>% 
  pull(Column)
```

Las variables son:

```{r}
NA_columns
```


```{r}
final_data <- data %>%
  select(-all_of(c(ex_columns, NA_columns))) %>%
  filter(!(pac_hos_ == 1 & is.na(fec_hos_)))

final_data <- final_data %>%
  filter(!(con_fin_ == 2 & is.na(fec_def_))) # 51391

final_data <- final_data %>%
  filter(!(gp_gestan == 1 & is.na(sem_ges_))) # 49749

  # final_data <- final_data %>%
  #   filter(if_all(-c(sem_ges_, fec_hos_, fec_def_), ~ !is.na(.)))
```

Al eliminar estas variables, se obtiene una base de datos con
**`r nrow(final_data)` registros**.

## Registros duplicados

```{r}
# Buscar registros duplicados
final_data %>%
  filter(duplicated(.)) %>%
  nrow()
```

```{r}
final_data <- final_data %>%
    distinct()
```

Finalmente, al eliminar los registros duplicados se obtiene una base de
datos depurada con **`r nrow(final_data)` registros.** y las siguientes variables:

```{r}
colnames(final_data)
```


```{r}
aux_nrow <- final_data %>%
  filter(if_all(-c(sem_ges_, fec_hos_, fec_def_), ~ !is.na(.))) %>% nrow()
```

**Importante:** Si se seleccionan las filas con registros totalmente completos se tiene una base de datos con **`r aux_nrow` filas**.

## Conversión a factor

A excepción de edad, semana del hecho, y fechas. 

```{r}
final_data <- final_data %>%
  mutate(across(
    .cols = !all_of(c("edad", "semana_hecho", "fec_not", "fec_hecho",
                      "fec_con_", "fec_hos_", "fec_def_", "año_hecho","ini_sin_","fecha_nto_")),  
    .fns = as.factor                     
  ))


```

## Orden de las columnas

Se establece un nuevo orden en la base de datos para mayor facilidad en
el proceso de análisis.

```{r}
final_data <- final_data %>%
  select(
    fec_not,
    #semana,
    #año,
    # periodo_epid,
    fec_hecho,
    semana_hecho,
    mes_hecho,
    año_hecho,
    #mes_caso,
    fec_con_,
    ini_sin_,
    fec_hos_,
    fec_def_,
    fecha_nto_,
    sexo_,
    orient_sex,
    edad,
    grupo_edad,
    # ocupacion_,
    actividad,
    tip_ss_,
    per_etn_,
    nom_grupo_,
    gp_discapa,
    gp_desplaz,
    gp_migrant,
    gp_carcela,
    gp_gestan,
    sem_ges_,
    gp_indigen,
    gp_pobicbf,
    gp_mad_com,
    gp_desmovi,
    gp_psiquia,
    gp_vic_vio,
    gp_otros,
    mujer_cabf,
    antec,
    npais_resi,
    ndep_resi,
    nmun_resi,
    nombre_barrio,
    nombre_comuna,
    # npais_proce,
    #ndep_proce,
    #nmun_proce,
    def_naturaleza,
    nmun_hecho,
    ndep_hecho,
    area_,
    consum_spa,
    sust_vict,
    zona_conf,
    #armas,
    # que_cara,
    # que_cuello,
    # que_mano,
    # que_pie,
    # que_pliegu,
    # que_genita,
    # que_tronco,
    # que_miesup,
    # que_mieinf,
    # cla_gra,
    # ext_que,
    escenario,
    ambito_lug,
    sexo_agre,
    parentezco_agresor,
    # r_nofiliar, 
    # r_fam_vic,
    conv_agre,
    # tip_cas_,
    pac_hos_,
    con_fin_,
    cbmte_,
    sp_its,
    prof_hep_b,
    prof_otras,
    ac_anticon,
    ac_ive,
    ac_mental,
    remit_prot,
    inf_aut,
    evi_mlegal,
    ndep_notif,
    nmun_notif,
  )
```

# Base de datos depurada

```{r}
# Guardar base de datos 
save_data(final_data, "medata_1900_2022_debugged", type = "interim", format = "csv")
```
