---
title: "Depuración información del portal de datos públicos de Medellín (MEData)."
date: "2024-11-13"
output:
   pdf_document:
    toc: true
    number_sections: false
---

\newpage

# Información de la base de datos
La base de datos, titulada *Vigilancia Integrada de la Violencia de Género*, está alojada en el portal MEData [(Ver)](https://medata.gov.co/dataset/1-026-22-000170). Este recurso recopila información sobre los casos de violencia de género ocurridos entre 2013 y 2022 en Medellín, los cuales fueron reportados al SIVIGILA.

-   **Última actualización:** 20 de septiembre de 2023.

# Lectura de la base de datos
```{r, include=FALSE}
source("../../utils/load_data.R")
library(here)
library(hms)
library(dplyr)
library(forcats)
library(lubridate)
library(stringr)
library(stringi)
```

```{r}
data <- load_data("medata_2013_2022.csv", type = "raw")
```

```{r}
# Estructura de la base de datos
str(data)
```

# Depuración de la base de datos

```{r}
data <- data %>% filter((ident_gene == 2 | ident_gene == 4) & cod_pais_o == 170)
```

```{r}
data <- data %>% 
  select(-c(cod_eve, cod_pre, cod_sub, cod_pais_o, 
            cod_ase_, cer_def_, fec_aju_,nom_eve, nreg,ident_gene))
```

## Valores faltantes

### Relacionar información para rellenar campos vacíos

## Registros duplicados

## Orden de las columnas
Se establece un nuevo orden en la base de datos para mayor facilidad en el proceso de análisis.

```{r}
data <- data %>%
  select(
    fec_not,
    semana,
    año,
    periodo_epid,
    fec_hecho,
    mes_caso,
    fec_con_,
    ini_sin_,
    fec_hos_,
    fec_def_,
    fecha_nto_,
    nacionali_,
    nombre_nacionalidad,
    sexo_,
    orient_sex,
    ocupacion_,
    actividad,
    tip_ss_,
    per_etn_,
    nom_grupo_,
    estrato_,
    gp_discapa,
    gp_desplaz,
    gp_migrant,
    gp_carcela,
    gp_gestan,
    sem_ges_,
    gp_indigen,
    gp_pobicbf,
    gp_mad_com,
    gp_desmovi,
    gp_psiquia,
    gp_vic_vio,
    gp_otros,
    edad_,
    uni_med_,
    grupo_edad_ciclo,
    grupo_edad_quinque,
    mujer_cabf,
    antec,
    cod_pais_r,
    npais_resi,
    cod_dpto_r,
    ndep_resi,
    cod_mun_r,
    nmun_resi,
    codigo_barrio,
    nombre_barrio,
    codigo_comuna,
    nombre_comuna,
    npais_proce,
    ndep_proce,
    nmun_proce,
    cod_dpto_o,
    cod_mun_o,
    area_,
    localidad_,
    cen_pobla_,
    vereda_,
    bar_ver_,
    hora_hecho,
    naturaleza,
    nat_viosex,
    consum_spa,
    sust_vict,
    zona_conf,
    armas,
    que_cara,
    que_cuello,
    que_mano,
    que_pie,
    que_pliegu,
    que_genita,
    que_tronco,
    que_miesup,
    que_mieinf,
    cla_gra,
    ext_que,
    escenario,
    ambito_lug,
    sexo_agre,
    edad_agre,
    r_nofiliar,
    r_fam_vic,
    conv_agre,
    fuente,
    tip_cas_,
    fm_fuerza,
    fm_unidad,
    fm_grado,
    pac_hos_,
    con_fin_,
    cbmte_,
    sp_its,
    prof_hep_b,
    prof_otras,
    ac_anticon,
    ac_ive,
    ac_mental,
    remit_prot,
    inf_aut,
    evi_mlegal,
    estadotran,
    nom_upgd,
    ndep_notif,
    nmun_notif,
    ajuste_,
    clasificación_final
  )
```

# Base de datos depurada
