 

```{r, include=FALSE}
knitr::opts_chunk$set(echo=FALSE)
source("../../utils/load_data.R")
library(here)
library(hms)
library(dplyr)
library(forcats)
library(lubridate)
library(stringr)
library(stringi)
library(janitor)
```

# Lesiones no fatales

## Lectura de las bases de datos

```{r}
# Bases de datos de lesiones no fatales 2024
n_f_data_24 <- load_data("INMLCF/no_fatales_INMLCF_2024.csv", type = "raw")

# Bases de datos de lesiones no fatales 2015 - 2023
se_data <- load_data("INMLCF/sexual_INMLCF_2015_2023.csv", type = "raw")
interp_data <- load_data("INMLCF/interpersonal_INMLCF_2015_2023.csv", type = "raw")
intraf_data <- load_data("INMLCF/intrafamiliar_INMLCF_2015_2023.csv", type = "raw")
```

Las bases de datos relacionadas con lesiones no fatales están compuestas así:
-   **Lesiones por presunto delito sexual** tiene `r nrow(se_data)` registros y `r ncol(se_data)` columnas. 
-   **Lesiones por violencia interpersonal** tiene `r nrow(interp_data)` registros y `r ncol(interp_data)` columnas. 
-   **Lesiones por violencia intrafamiliar** tiene `r nrow(intraf_data)` registros y `r ncol(intraf_data)` columnas. 

Con respecto a la base del 2024, en ella se encuentran registros que no están relacionados con el indicador VGB: presunto delito sexual, violencia interpersonal e familiar. Por ende, se seleccionan los casos que corresponden a las últimas tres categorías: 

```{r}
unique(n_f_data_24$Contexto.de.Violencia)
aux_nf_nrow <- nrow(n_f_data_24)
```

```{r}
n_f_data_24 <- n_f_data_24 %>% filter(!(
  Contexto.de.Violencia %in% c(
    "7 Lesiones por Eventos de Transporte",
    "8 Lesiones Accidentales"
  ))
)
```

Obteniendo una base con `r nrow(n_f_data_24)` registros y `r ncol(n_f_data_24)` columnas. Se descartaron `r aux_nf_nrow - nrow(n_f_data_24)` registros. 

```{r}
n_f_data_24 <- n_f_data_24 %>% clean_names()
se_data <- se_data%>% clean_names()
interp_data <- interp_data%>% clean_names()
intraf_data <- intraf_data%>% clean_names()
```

Las bases de datos de 2024 y 2015-2023 no comparten las siguientes variables:

```{r}
cols1 <- colnames(n_f_data_24)
cols2 <- colnames(se_data)
cols3 <- colnames(interp_data)
cols4 <- colnames(intraf_data)
unique_cols <- setdiff(
  union(cols1, union(cols2, union(cols3, cols4))),  
  intersect(intersect(intersect(cols1, cols2), cols3), cols4) 
)

unique_cols
```
Dado que todas se encuentran en la base de 2024, al unirlas quedarían mínimo `r nrow(se_data) + nrow(interp_data) + nrow(intraf_data)` NA en cada una de estas variables. Se decide entonces eliminarlas antes de unificar las bases.  

```{r}
n_f_data_24 <- n_f_data_24 %>% select(-all_of(unique_cols))
```

```{r}
# Unir casos no fatales
n_f_data <- bind_rows(n_f_data_24,se_data,interp_data,intraf_data)
n_f_nrow <- nrow(n_f_data)
colnames(n_f_data)
```

## Depuración de las bases de datos

La base unida queda con un total `r n_f_nrow` filas y `r ncol(n_f_data)` variables:

```{r}
colnames(n_f_data)
```

La mayoría de variables cuenta con un nivel "Sin información" indicando que no se conoce la respectiva información, por lo tanto, se cambia a NA 

```{r, include=FALSE}
## Función para reemplazar los datos de "sin información" a NA

replace_missing_info <- function(df) {
  df[] <- lapply(df, function(col) {
    if (is.character(col) | is.factor(col)) {  # Apply only to text columns
      col[col %in% c("Sin información", "Sin Información")] <- NA_character_
    }
    return(col)
  })
  return(df)
}

n_f_data <- replace_missing_info(n_f_data)
```

### Selección de variables de interés
Se descartan las siguientes variables porque aplican en caso de que la muerte haya sido de forma accidental o por eventos de tránsito

-   Condición de la víctima
-   Medio de Desplazamiento o Transporte 
-   Servicio del Vehículo
-   Clase o Tipo de Accidente
-   Objeto de Colisión
-   Servicio del Objeto de Colisión

Además, se elimina *id* por no ser de relevancia
```{r}
n_f_data <- n_f_data %>% select(-c(condicion_de_la_victima,medio_de_desplazamiento_o_transporte,servicio_del_vehiculo,clase_o_tipo_de_accidente,objeto_de_colision,servicio_del_objeto_de_colision, id))
```

### Selección de casos según género
Dado que no se tiene **identidad de género** para todos los registros, se filtra por **sexo** los casos en que la víctima sea mujer

```{r}
sort(summary(as.factor(n_f_data$sexo_de_la_victima)))
```

```{r}
n_f_data <- n_f_data %>% filter(sexo_de_la_victima == "Mujer")
```

Se obtiene una base de `r nrow(n_f_data)` filas. Se descartaron `r n_f_nrow - nrow(n_f_data)`.

```{r}
n_f_nrow <- nrow(n_f_data)
n_f_data <- n_f_data %>% select(-sexo_de_la_victima)
```


### Naturaleza de la violencia 

De acuerdo al inventario de información institucional sobre violencia por razones de sexo y género [(Ver)](https://drive.google.com/drive/folders/1S2whOOYy8lprE9X7PNPouyaonWAtXaMO) cuando la lesión no fatal se dio por violencia intrafamiliar, el caso se puede sub-clasificar en violencia contra NNA, de pareja, contra adulto mayor o entre otros familiares.

Como se vio anteriormente, esta agrupación se encuentra combinada con la principal (violencia intrafamiliar, interpersonal y presunto delito sexual) en la variable **contexto_de_violencia**. 

```{r}
sort(summary(as.factor(n_f_data$contexto_de_violencia)))
```

Pensando en separar esa sub-agrupación y en contar con una variable que describa la naturaleza de la violencia pero que además se puede unir con la base de datos de fatales, se prone lo siguiente:

-   construir una variable llamada **intrafamiliar_sub** con niveles: violencia de pareja, violencia contra adulto mayor, Violencia contra niños, niñas y adolescentes, Violencia entre otros familiares y No aplica cuando sea un tipo de violencia diferente a la intrafamiliar.

-   Modificar la variable **contexto_de_violencia** para que quede solo con: violencia intrafamiliar, violencia interpersonal y presunto delito sexual. Los dos primeros niveles que también se encuentran en la variable **def_naturaleza** y que permitiría una unión coherente entre las bases. En **def_naturaleza** está el nivel violencia sexual se podría cambiar "presunto delito sexual" por el nombre de ese nivel, pero no se hace para no incurrir en una afirmación errónea.

```{r}
n_f_data <- n_f_data %>% mutate(
  intrafamiliar_sub = case_when(
    contexto_de_violencia %in% c(
      "5 Lesiones no Fatales contra el Adulto Mayor por Violencia Intrafamiliar",
      "Violencia Contra el Adulto Mayor (VIF)"
    ) ~ "Violencia contra el adulto mayor",
    contexto_de_violencia %in% c(
      "6 Lesiones no Fatales por Violencia de Pareja",
      "Violencia de Pareja"
    ) ~ "Violencia de Pareja",
    contexto_de_violencia %in% c(
      "3 Lesiones no Fatales contra Niños, Niñas y Adolescentes por Violencia Intrafamiliar",
      "Violencia Contra Niños, Niñas y Adolescentes (VIF)"
    ) ~ "Violencia contra niños, niñas y adolescentes",
    contexto_de_violencia %in% c(
      "4 Lesiones no Fatales por Violencia entre otros Familiares",
      "Violencia Entre Otros Familiares (VIF)"
    ) ~ "Violencia entre otros familiares",
     TRUE ~ "No aplica"
  )
)
```


```{r}
sort(summary(as.factor(n_f_data$intrafamiliar_sub)))
```


```{r}
n_f_data <- n_f_data %>% mutate(
  contexto_de_violencia = case_when(
    contexto_de_violencia %in% c(
      "5 Lesiones no Fatales contra el Adulto Mayor por Violencia Intrafamiliar",
      "4 Lesiones no Fatales por Violencia entre otros Familiares",
      "3 Lesiones no Fatales contra Niños, Niñas y Adolescentes por Violencia Intrafamiliar",
      "Violencia Entre Otros Familiares (VIF)",
      "Violencia Contra el Adulto Mayor (VIF)",
      "Violencia Contra Niños, Niñas y Adolescentes (VIF)",
      "Violencia de Pareja",
      "6 Lesiones no Fatales por Violencia de Pareja"
    ) ~ "Violencia intrafamiliar",
    
    contexto_de_violencia %in% c(
      "1 Lesiones no Fatales por Violencia Interpersonal",
      "Violencia Interpersonal"
    ) ~ "Violencia interpersonal",
    
    contexto_de_violencia %in% c(
      "2 Exámenes Medicolegales por Presunto Delito Sexual",
      "Presunto Delito Sexual"
    ) ~ "Presunto delito sexual",
    
    TRUE ~ NA_character_  # Se usa NA_character_ en lugar de NA
  )
)
```

```{r}
sort(summary(as.factor(n_f_data$contexto_de_violencia)))
```
### Circunstancia del hecho

De acuerdo al diccionario representa la relación entre la víctima y la situación del entorno en el momento de los hechos. 

```{r}
unique(n_f_data$circunstancia_del_hecho)
```

Se unificaron niveles que se consideraron iguales

```{r}
n_f_data <- n_f_data %>% mutate(
  circunstancia_del_hecho = case_when(
    circunstancia_del_hecho == "Embriaguez (Alcohólica y no alcohólica)" ~ "Embriaguez (alcohólica y no alcohólica)",
        circunstancia_del_hecho == "Acto sexual violento con persona protegida" ~ "Acceso carnal violento/acto sexual violento con persona protegida",
    TRUE ~ circunstancia_del_hecho
  )
)
```

**Nota:** hay que tener cuidado porque en la variable **circunstancia del hecho** sigue estando niveles que ya están en la variable **Contexto**

```{r}
aux_data <- n_f_data %>% filter(contexto_de_violencia == "Violencia intrafamiliar") %>% select(contexto_de_violencia,intrafamiliar_sub,circunstancia_del_hecho)
```

El diccionario indica que esta variable no aplica para los casos de violencia intrafamiliar pero como se ve en el resultado anterior, tiene niveles relacionados a este tipo de violencia.  Exactamente, el `r round((nrow(aux_data)*100)/nrow(n_f_data),2)` % de los casos de violencia intrafamiliar toman un valor en esta variable

```{r}
aux_data %>% group_by(circunstancia_del_hecho) %>% summarise(cantidad = n())
```

### Año del hecho
```{r}
table(n_f_data$ano_del_hecho) # Las cifras concuerdan con los datos mostrados en https://www.medicinalegal.gov.co/cifras-de-lesiones-de-causa-externa
```

### Mes del hecho

```{r}
sort(summary(as.factor(n_f_data$mes_del_hecho)))
```

```{r}
n_f_data <- n_f_data %>% mutate(
  mes_del_hecho = str_to_title(mes_del_hecho)
)
```

Se unificaron los niveles con escritura diferente.

### Día del hecho

```{r}
sort(summary(as.factor(n_f_data$dia_del_hecho)))
```

```{r}
n_f_data <- n_f_data %>% mutate(
  dia_del_hecho = str_to_title(dia_del_hecho)
)
```

Se unificaron los niveles con escritura diferente.

### Rango de hora

```{r}
sort(summary(as.factor(n_f_data$rango_de_hora_del_hecho_x_3_horas)))
```

```{r}
aux_data <- n_f_data %>%
  mutate(rango_de_hora_del_hecho_x_3_horas = str_replace(rango_de_hora_del_hecho_x_3_horas, " - ", " a "))

```

Se unificaron los niveles con escritura diferente.

### Departamento del hecho

Se cuenta tanto con el código de DIVIPOLA como el nombre del departamento. Se comienza verificando cuáles departamentos no corresponden a departamentos de colombia con ayuda de la codificación Divipola 

```{r, message=FALSE, warning=FALSE}
DIVIPOLA <- load_data("DIVIPOLA.xlsx", type = "raw", col_types = c("numeric", "text", "numeric", 
        "text", "text"))
```

```{r}
aux_data <- n_f_data %>%
  filter(!codigo_dane_departamento %in% DIVIPOLA$codigo_dane_departamento) %>% select(codigo_dane_departamento,departamento_del_hecho_dane, localidad_del_hecho)
```
Son en total `r nrow(aux_data)` registros en los cuales el código no se encuentra en la codificación oficial. Sin embargo, todos los casos son *999* entonces se asume que es falta de información. Ejemplo:

```{r}
aux_data %>% slice_sample(n=5)
```

```{r}
aux_data <- n_f_data %>%
  filter(!str_to_lower(departamento_del_hecho_dane) %in% str_to_lower(DIVIPOLA$nombre_departamento)) %>% select(codigo_dane_departamento,departamento_del_hecho_dane,localidad_del_hecho)
```

Luego, son en total `r nrow(aux_data)` registros en los cuales el nombre no se encuentra en la codificación oficial. Los nombres son:

```{r}
unique(aux_data$departamento_del_hecho_dane)
```

Se renombran estos niveles a como aparece en Divipola

```{r}
n_f_data <- n_f_data %>%
  mutate(departamento_del_hecho_dane = case_when(
    str_to_lower(departamento_del_hecho_dane) == "quindio" ~ "Quindío",
    str_to_lower(departamento_del_hecho_dane) == "san andrés y providencia" ~ "Archipiélago de San Andrés, Providencia y Santa Catalina",
    TRUE ~ departamento_del_hecho_dane
  ))
```

Luego, se verifica si hay casos donde haya discordancia entre el código y el nombre del departamento

```{r}
n_f_data %>%
  left_join(DIVIPOLA %>% distinct(codigo_dane_departamento, .keep_all = TRUE), by = c("codigo_dane_departamento" = "codigo_dane_departamento")) %>%
  filter(str_to_lower(departamento_del_hecho_dane) != str_to_lower(nombre_departamento)) %>% select(codigo_dane_departamento,departamento_del_hecho_dane,localidad_del_hecho)
```

```{r}
sort(summary(as.factor(n_f_data$departamento_del_hecho_dane)))
```


### Municipio del hecho
Se cuenta tanto con el código de DIVIPOLA como el nombre del municipio/ciudad/distrito. Se comienza verificando cuáles municipio/ciudad/distrito no son de colombia con ayuda de la codificación Divipola 

```{r}
aux_data <- n_f_data %>%
  filter(!codigo_dane_municipio %in% DIVIPOLA$codigo_dane_municipio) %>% select(codigo_dane_municipio,municipio_del_hecho_dane, localidad_del_hecho)
```

Son en total `r nrow(aux_data)` registros en los cuales el código no se encuentra en la codificación oficial. Los códigos son:

```{r}
aux_data %>% group_by(codigo_dane_municipio) %>% summarise(cantidad = n())
```
El código 27086 no aparece en la base de datos por recientes cambios administrativos y de distribución territorial. Este código hace referencia a Belén de Bajirá en el Chocó. 

Con respecto al nombre se encontraron las siguientes discordancias pero se comprobó que corresponden a diferencia en la escritura. Por lo tanto, se re-nombran estos casos

```{r}
n_f_data %>%
  filter(!str_to_lower(municipio_del_hecho_dane) %in% str_to_lower(DIVIPOLA$nombre_municipio)) %>% select(codigo_dane_municipio,municipio_del_hecho_dane) %>% group_by(codigo_dane_municipio) %>%   summarise(municipios_diferentes = paste(unique(municipio_del_hecho_dane), collapse = ", "))
```
```{r}
n_f_data <- n_f_data %>% mutate(
  municipio_del_hecho_dane = case_when(
    municipio_del_hecho_dane =="Cuaspúd" ~ "Cuaspud Carlosama",
    municipio_del_hecho_dane =="Barranco Minas" ~ "Barrancominas",
    municipio_del_hecho_dane =="Belén de Bajirá" ~ "Nuevo belén de Bajirá",
    municipio_del_hecho_dane == "Guapí" ~ "Guapi",
    municipio_del_hecho_dane == "Ancuyá" ~ "Ancuya",
    municipio_del_hecho_dane == "Cali" ~ "Santiago de Cali",
   municipio_del_hecho_dane == "Mompós" ~ "Santa cruz de Mompox",
   municipio_del_hecho_dane == "Güicán" ~ "Güicán de la Sierra",
   municipio_del_hecho_dane == "Piendamó" ~ "Piendamó - Tunía",
   municipio_del_hecho_dane == "Sotara" ~ "Sotará - Paispamba",
   municipio_del_hecho_dane == "San Luis de Cubarral" ~ "Cubarral",
   municipio_del_hecho_dane == "Cúcuta" ~ "San José de Cúcuta",
   municipio_del_hecho_dane == "Coloso" ~ "Colosó",
   municipio_del_hecho_dane == "Tolú Viejo" ~ "San José de toluviejo",
   municipio_del_hecho_dane == "Armero Guayabal" ~ "Armero",
   TRUE ~ municipio_del_hecho_dane
  )
)
```

Luego, se verifica en cuántos registros no concuerdan el código y el nombre del departamento

```{r}
n_f_data %>%
  left_join(
    DIVIPOLA %>% distinct(codigo_dane_municipio, .keep_all = TRUE),
    by = c("codigo_dane_municipio" = "codigo_dane_municipio")
  ) %>%
  filter(str_to_lower(municipio_del_hecho_dane) != str_to_lower(nombre_municipio)) %>%
  select(codigo_dane_municipio, municipio_del_hecho_dane) %>%
  group_by(codigo_dane_municipio) %>%   summarise(municipios_diferentes = paste(unique(municipio_del_hecho_dane), collapse = ", "))
```

```{r}
sort(summary(as.factor(n_f_data$municipio_del_hecho_dane)))
```


### Localidad

```{r}
n_f_data <- n_f_data %>% mutate(
  localidad_del_hecho = case_when(
    localidad_del_hecho == "San Cristobal" ~ "San Cristóbal",
    localidad_del_hecho == "Fontibon"  ~ "Fontibón",
    localidad_del_hecho == "Los Martires"  ~ "Los Mártires",
    localidad_del_hecho == "Santafé"  ~ "Santa Fe",
    localidad_del_hecho == "Usaquen"  ~ "Usaquén",
    localidad_del_hecho == "Fontibon"  ~ "Fontibón",
    localidad_del_hecho == "Engativa"  ~ "Engativá",
    TRUE ~ localidad_del_hecho
  )
) 
```

Hace alusión a un lugar específico de una ciudad donde ocurrieron los hechos. El diccionario indica que el término localidad se usa para los distritos especiales como Bogotá y Cartagena y para las demás ciudades se utiliza el término de comuna

```{r}
sort(summary(as.factor(n_f_data$localidad_del_hecho)))
```
Se observa que efectivamente esta variable registra solo localidades y que para esta base solo está registrando localidades de Bogotá.

```{r}
aux_data <- n_f_data %>% filter(!is.na(localidad_del_hecho) & localidad_del_hecho != "No aplica") %>% select(departamento_del_hecho_dane,municipio_del_hecho_dane,localidad_del_hecho)

unique(aux_data$departamento_del_hecho_dane)
```
Para los demás distritos están tomando valor de "No aplica" o "NA"

```{r}
n_f_data %>% filter(municipio_del_hecho_dane %in% c("Barranquilla","Cartagena de indias","Medellín","Santiago de Cali","Riohacha")) %>% select(departamento_del_hecho_dane,municipio_del_hecho_dane,localidad_del_hecho) %>% slice_sample(n = 5)
```

### Zona del hecho
Clasificación del territorio que diferencia los espacios comprendidos dentro del casco urbano de un municipio y los centros poblados (zona urbana), de los que están fuera de él (zona rural).

```{r}
sort(summary(as.factor(n_f_data$zona_del_hecho)))
```
Se unificaron niveles que representan lo mismo.
```{r}
n_f_data <- n_f_data %>% mutate(
  zona_del_hecho = case_when(
    zona_del_hecho == "Centro poblado(corregimiento, inspección de policía y caserío)"  ~ "Centro poblado (corregimiento, inspección de policía y caserío)",
    TRUE ~ zona_del_hecho
  )
)
```

### Escenario del hecho
Hace referencia al escenario donde ocurrieron los hechos. Se unifican niveles que representan lo mismo.

```{r}
n_f_data <- n_f_data %>% mutate(
  escenario_del_hecho = str_to_lower(escenario_del_hecho)
)
```

```{r}
sort(summary(as.factor(n_f_data$escenario_del_hecho)))
```


### Actividad durante el hecho

Se unificaron algunos niveles que representan lo mismo

```{r}
unique(n_f_data$actividad_durante_el_hecho)
```

```{r}
n_f_data <- n_f_data %>% mutate(
  actividad_durante_el_hecho = case_when(
    actividad_durante_el_hecho == "Actividades relacionadas con el aprendizaje" ~ "Actividades relacionadas con el estudio y el aprendizaje",
    actividad_durante_el_hecho %in% c("Actividades relacionadas con manifestaciones públicas (marchas, protestas, etc.)","Actividades relacionadas con manifestaciones públicas (Marchas, protestas, etc)") ~ "Actividades relacionadas con manifestaciones públicas (marchas, protestas, etc)",
    actividad_durante_el_hecho == "Quehacer habitualmente no remunerado" ~ "Actividades de trabajo doméstico no pagado para el uso del propio hogar",
    TRUE ~ actividad_durante_el_hecho
  )
)
```


```{r}
sort(summary(as.factor(n_f_data$actividad_durante_el_hecho)))
```

### Mecanismo causal
Corresponde a la clasificación de los tipos de mecanismos fisiopatológicos que conllevaron a la lesión de la persona

```{r}
unique(n_f_data$mecanismo_causal)
```

```{r}
n_f_data <- n_f_data %>% mutate(
  mecanismo_causal = case_when(
    mecanismo_causal == "Mecanismo o agente explosivo" ~ "Agentes y mecanismo explosivo",
    mecanismo_causal == "Agente o mecanismo explosivo" ~ "Agentes y mecanismo explosivo",
    mecanismo_causal == "Otros" ~ "Otro",
    mecanismo_causal == "Corto contundente" ~ "Cortocontundente",
    mecanismo_causal == "Corto punzante" ~ "Cortopunzante",
    mecanismo_causal == "Proyectil de Arma de Fuego" ~ "Proyectil de arma de fuego",
    TRUE ~ mecanismo_causal
  )
)
```

```{r}
aux_data <- n_f_data %>% filter(contexto_de_violencia == "Presunto delito sexual") %>% select(contexto_de_violencia,mecanismo_causal)
```

El diccionario indica que esta variable no aplica para los casos de presunto delito sexual. Se encontró que el `r round((nrow(aux_data)*100)/nrow(n_f_data),2)` % de los casos de presunto abuso sexual toman un valor en esta variable

```{r}
aux_data %>% group_by(mecanismo_causal) %>% summarise(cantidad = n())
```

Por lo tanto, al no coincidir la cantidad de "No aplica" con la cantidad de casos de presunto delito sexual, se asume que los casos "No aplica" corresponden a casos donde la víctima no sufrió un trauma o lesión externa durante el episodio de presunto delito sexual

```{r}
# #Por lo anterior, se decide cambiar los casos "No aplica" a NA
# n_f_data <- n_f_data %>% mutate(
#   mecanismo_causal = case_when(
#     contexto_de_violencia == "Presunto delito sexual" & mecanismo_causal == "No aplica" ~ NA_character_,
#     TRUE ~ mecanismo_causal
#   )
# )
```

```{r}
sort(summary(as.factor(n_f_data$mecanismo_causal)))
```

### Parte agredida

Zona anatómica general establecida por la valoración médico legal, donde se produjo la lesión.

```{r}
n_f_data <- n_f_data %>% mutate(
  diagnostico_topografico_de_la_lesion = str_to_lower(diagnostico_topografico_de_la_lesion)
)

sort(summary(as.factor(n_f_data$diagnostico_topografico_de_la_lesion)))
```

```{r}
aux_data <- n_f_data %>% filter(contexto_de_violencia == "Presunto delito sexual") %>% select(contexto_de_violencia,diagnostico_topografico_de_la_lesion)
```

El diccionario indica que esta variable no aplica para los casos de presunto delito sexual. Se encontró que el `r round((nrow(aux_data)*100)/nrow(n_f_data),2)` % de los casos de presunto abuso sexual toman un valor en esta variable

```{r}
aux_data %>% group_by(diagnostico_topografico_de_la_lesion) %>% summarise(cantidad = n())
```

Por lo tanto, al no coincidir la cantidad de "No aplica" con la cantidad de casos de presunto delito sexual, se asume que los casos "No aplica" corresponden a casos donde la víctima no sufrió un trauma o lesión externa durante el episodio de presunto delito sexual

### Días de incapacidad
Es el parámetro forense en Colombia basado en el tiempo en días que toma la reparación de las lesiones, en el marco de un proceso judicial por lesiones no fatales

```{r}
n_f_data <- n_f_data %>% mutate(
  dias_de_incapacidad_medicolegal = case_when(
    dias_de_incapacidad_medicolegal == "00Sin incapacidad médico legal" ~ "Sin días de incapacidad",
    TRUE ~ dias_de_incapacidad_medicolegal
  )
)
```

```{r}
unique(n_f_data$dias_de_incapacidad_medicolegal)
```

```{r}
aux_data <- n_f_data %>% filter(contexto_de_violencia == "Presunto delito sexual") %>% select(contexto_de_violencia,dias_de_incapacidad_medicolegal)
```

El diccionario indica que esta variable no aplica para los casos de presunto delito sexual. Exactamente, el `r round((nrow(aux_data)*100)/nrow(n_f_data),2)`% de los casos de de presunto delito sexual toman un valor en esta variable

```{r}
aux_data %>% group_by(dias_de_incapacidad_medicolegal) %>% summarise(cantidad = n())
```

### Presunto agresor
Caracterización de la persona que se presume, o se sabe, ha sido el causante de la lesión. 

```{r}
reemplazos <- c(
  "(?i)^ex esposo ?\\(a\\)$" = "ex-esposo(a)",
  "(?i)^ex compañero ?\\(a\\) permanente$" = "ex-compañero(a) permanente",
  "(?i)^compañero ?\\(a\\) permanente$" = "compañero(a) permanente",
  "(?i)^esposo ?\\(a\\)$" = "esposo(a)",
  "(?i)^novio ?\\(a\\)$" = "novio(a)",
  "(?i)^ex novio ?\\(a\\)$" = "ex-novio(a)",  
  "(?i)^ex amante$" = "ex-amante",
  "(?i)^amigo ?\\(a\\)$" = "amigo(a)",
  "(?i)^hijo ?\\(a\\)$" = "hijo(a)",
  "(?i)^hermano ?\\(a\\)$" = "hermano(a)",
  "(?i)^suegro ?\\(a\\)$" = "suegro(a)",
  "(?i)^cuñado ?\\(a\\)$" = "cuñado(a)",
  "(?i)^primo ?\\(a\\)$" = "primo(a)",
  "(?i)^empleado ?\\(a\\)$" = "empleado(a)",
  "(?i)^tío ?\\(a\\)$" = "tío(a)",
  "(?i)^conocido sin ningun trato$" = "conocido sin ningún trato",
  "(?i)^compañero ?\\(a\\) de trabajo$" = "compañero(a) de trabajo",
  "(?i)^abuelo ?\\(a\\)$" = "abuelo(a)",
  "(?i)^profesor ?\\(a\\)$" = "profesor(a)",
  "(?i)^ex compañero ?\\(a\\) sentimental$" = "ex-compañero(a) sentimental",
  "(?i)^compañero ?\\(a\\) de estudio$" = "compañero(a) de estudio",
  "(?i)^ejercito$" = "ejército",
  "(?i)^sobrino ?\\(a\\)$" = "sobrino(a)",
  "(?i)^compañero ?\\(a\\) de celda$" = "compañero(a) de celda",
  "(?i)^compañero de celda$" = "compañero(a) de celda",
  "(?i)^nieto ?\\(a\\)$" = "nieto(a)",
  "(?i)^barra\\(s\\) futbolera\\(s\\)$" = "barra(s) futbolera(s)",
  "(?i)^barras futboleras$" = "barra(s) futbolera(s)",
  "(?i)^eln$" = "ELN",
  "(?i)^farc$" = "FARC",
  "(?i)^epl$" = "EPL",
  "(?i)^cti$" = "CTI",
  "(?i)^miembro del inpec$" = "miembro del INPEC",
  "(?i)^hermanastro ?\\(a\\)$" = "hermanastro(a)",
  "(?i)^hijastro ?\\(a\\)$" = "hijastro(a)"
)

n_f_data <- n_f_data %>% 
  mutate(presunto_agresor = str_replace_all(str_to_lower(presunto_agresor), reemplazos))

unique(n_f_data$presunto_agresor)
```

### Sexo del agresor

```{r}
n_f_data <- n_f_data %>% mutate(
  sexo_del_presunto_agresor = case_when(
    sexo_del_presunto_agresor == "HOMBRE" ~ "Hombre",
    sexo_del_presunto_agresor == "Mujer" ~ "MUJER",
    sexo_del_presunto_agresor == "Transgenero" ~ "Transgénero",
    TRUE ~ sexo_del_presunto_agresor
  )
)
```

```{r}
sort(summary(as.factor((n_f_data$sexo_del_presunto_agresor))))
```


### Clasificación de la edad
Se clasifica a la víctima como menor edad (< 18 años) y mayor de edad (> 18 años)
```{r}
n_f_data <- n_f_data %>% mutate(
  grupo_mayor_menor_de_edad = case_when(
    grupo_mayor_menor_de_edad == "a) Menores de Edad (<18 años)" ~ "Menor de edad",
    grupo_mayor_menor_de_edad == "b) Mayores de Edad (>18 años)" ~ "Mayor de edad",
    TRUE ~ grupo_mayor_menor_de_edad
  )
)
```

```{r}
sort(summary(as.factor(n_f_data$grupo_mayor_menor_de_edad)))
```

### Edad agrupada
Niveles de desagregación de la edad que presentaba la víctima al momento de la valoración médico legal. 

```{r}
sort(summary(as.factor(n_f_data$grupo_de_edad_de_la_victima)))
```

### Edad judicial
Se agrupa la edad en rangos que son de interés judicial 
```{r}
sort(summary(as.factor(n_f_data$edad_judicial)))
```

La diferencia entre los rangos de las variables **edad judicial** y **grupo de edad** varía muy poco, por lo tanto, se utiliza **grupo de edad** dado que los rangos están mejor formados. 

```{r}
n_f_data <- n_f_data %>% select(-edad_judicial)
```

### Ciclo vital 
Corresponde a la etapa de desarrollo vital en que se encontraba la víctima, al momento del fallecimiento.

-   Primera infancia: 0-5 años
-   Infancia: 6-11 años
-   Adolescencia: 12-17 años
-   Juventud: 18-28 años
-   Adultez: 29-59 años
-   Adulto mayor: 60 o más años

```{r}
n_f_data <- n_f_data %>%
  mutate(ciclo_vital = gsub("\\(.*?\\) ", "", ciclo_vital))


sort(summary(as.factor(n_f_data$ciclo_vital)))
```

### País de nacimiento

```{r}
summary(as.factor(n_f_data$pais_de_nacimiento_de_la_victima))
```

### Grupo poblacional
Se cambia escritura de algunos niveles.

```{r}
n_f_data <- n_f_data %>% mutate(
  pertenencia_grupal = case_when(
    pertenencia_grupal == "Persona recluída en establecimientos de rehabilitación y pabellones psiquiátricos" ~  "Persona recluida en establecimiento de rehabilitación y pabellones psiquiátricos",
    pertenencia_grupal == "Persona mayores en hogares de cuidado" ~ "Persona mayor en hogares de cuidado",
    pertenencia_grupal == "Sector social LGBT (OSIGD)" ~ "Sector social LGBTI (OSIGD)",
    pertenencia_grupal %in% c("Maestro / Educador", "Maestro / educador", "Maestro/Educador") ~ "Maestro-Educador",
    pertenencia_grupal == "Ex convictos (as)" ~ "Ex-convictos(as)",
    pertenencia_grupal == "Campesinos (as) y/o trabajadores (as) del campo" ~ "Campesinos(as) y/o trabajadores(as) del campo",
    TRUE ~ pertenencia_grupal
  )
)
```

```{r}
unique(n_f_data$pertenencia_grupal)
```


### Ancestro racial
Se refiere a la identificación de las personas como integrantes de alguno de los cuatro grupos étnicos reconocidos en Colombia

```{r}
n_f_data <- n_f_data %>% mutate(
  pertenencia_etnica = case_when(
    pertenencia_etnica == "Sin Pertenencia Étnica" ~ "Sin pertenencia étnica",
    pertenencia_etnica == "Rom (Gitano)" ~ "ROM (Gitano)",
    TRUE ~ pertenencia_etnica
  )
)
```

```{r}
unique(n_f_data$pertenencia_etnica)
```

### Tipo de discapacidad

```{r}
sort(summary(as.factor((n_f_data$tipo_de_discapacidad))))
```

### Escolaridad

Se unifican niveles iguales. 

```{r}
n_f_data <- n_f_data %>% mutate(
  escolaridad = case_when(
    escolaridad == "Especialización, Maestría o equivalente" ~ "Especialización, maestría o equivalente",
    TRUE ~ escolaridad
  )
)
```

```{r}
sort(summary(as.factor(n_f_data$escolaridad)))
```

###   Estado civil

```{r}
n_f_data <- n_f_data %>%
  mutate(estado_civil = case_when(
    estado_civil %in% c("Soltero(a)", "Soltero (a)") ~ "Soltero(a)",
    estado_civil %in% c("Viudo(a)", "Viudo (a)") ~ "Viudo(a)",
    estado_civil %in% c("Separado(a), divorciado(a)", "Separado (a), Divorciado (a)","Separado (a), divorciado (a)") ~ "Separado(a), divorciado(a)",
    estado_civil %in% c("Casado(a)", "Casado (a)") ~ "Casado(a)",
    TRUE ~ estado_civil 
  ))
```


```{r}
sort(summary(as.factor(n_f_data$estado_civil)))
```


### Valores faltantes
```{r}
# Buscar valores faltantes y celdas vacias ("")
na_empty <- data.frame(
  Column = names(n_f_data),
  total_na = sapply(n_f_data, function(col)
    sum(is.na(col))),
  total_empty = sapply(n_f_data, function(col)
    sum(col == "", na.rm = TRUE)),
  percent_na = sapply(n_f_data, function(col)
    round(sum(is.na(
      col
    )) / nrow(n_f_data) * 100, 2)),
  percent_empty = sapply(n_f_data, function(col)
    round(
      sum(col == "", na.rm = TRUE) / nrow(n_f_data) * 100, 2
    )),
  row.names = NULL
)

na_empty <- na_empty %>%
  filter(total_na > 0 | total_empty > 0) %>% arrange(desc(percent_na))

na_empty
```

Se podría pensar en que algunos valores faltantes en determinas columnas se pueden relacionar con los datos de otras columnas para intentar disminuir la cantidad de NA. *(PENDIENTE)* 

Ahora, algunas variables tienen más del 50% de los registros con celdas vacías, las cuales son:

```{r, include=FALSE}
# Filtrar nombre de las variables con el 50% de celdas vacías
NA_columns <- na_empty %>% 
  filter(percent_na > 50 | percent_empty > 50) %>% 
  pull(Column)

NA_columns
```

```{r}
n_f_final_data <- n_f_data %>%
  select(-all_of(c(NA_columns)))
```

Así, se obtiene una base de datos con **`r nrow(n_f_final_data)` registros** y **`r ncol(n_f_final_data)` variables**, teniendo en cuenta que dos de las variables fueron calculadas en el proceso


### Registros duplicados

```{r}
# Buscar registros duplicados
n_f_final_data %>%
  filter(duplicated(.)) %>%
  nrow()
```

```{r}
n_f_final_data <- n_f_final_data %>%
    distinct()
```

Finalmente, al eliminar los registros duplicados se obtiene una base de
datos depurada con **`r nrow(n_f_final_data)` registros.** y las siguientes variables:

```{r}
colnames(n_f_final_data)
```


```{r}
aux_nrow <- n_f_final_data %>%
  filter(if_all(everything(), ~ !is.na(.))) %>% 
  nrow()

```

**Importante:** Si se seleccionan las filas con registros totalmente completos se tiene una base de datos con **`r aux_nrow` filas**.

## Conversión a factor

A excepción de edad, semana del hecho, y fechas. 

```{r}
n_f_final_data <- n_f_final_data %>%
  mutate(across(
    .fns = as.factor                     
  ))
```

## Orden de las columnas

Se establece un nuevo orden en la base de datos para mayor facilidad en
el proceso de análisis. *(PENDIENTE)*


## Base de datos depurada

```{r}
# Guardar base de datos 
# save_data(final_data, "INMLCF_nfatales_debugged", type = "interim", format = "csv")
```

## Resumen
*(PENDIENTE)*

# Unificación de casos de lesiones fatales y no fatales

## Columnas NO en común entre las bases de lesiones fatales y no fatales

hay que mirar el nombre de algunas columnas que son como lo mismo pero escrito de forma diferente (esto para unir lesiones fatales y no fatales).

Por ejemplo: ancestro racial y pertenencia étnica. def_naturaleza y contexto de violencia

```{r}
setdiff(
  union(colnames(f_final_data), colnames(n_f_final_data)),(intersect(colnames(f_final_data),  colnames(n_f_final_data)))  
)
```

```{r}
# ## Unificar razon del suicidio con factor_desencadenante_de_la_agresion en una nueva variable?
# summary(as.factor(f_final_data$razon_del_suicidio))
# summary(as.factor(n_f_data$factor_desencadenante_de_la_agresion))

```


