---
title: Separación de los Registros asociados a Violencia Basadas en Género de los
  datos de Medicina Legal
output:
  pdf_document: default
  html_document: default
date: "2025-12-01"
---

```{r setup, include=FALSE}
knitr::opts_chunk$set(echo = TRUE)
```

```{r, include=FALSE}
knitr::opts_chunk$set(echo=FALSE, message = FALSE, warning = FALSE)
source("../../utils/load_data.R")
library(hms)
library(dplyr)
library(forcats)
library(lubridate)
library(stringr)
library(stringi)
library(janitor)
```
# Lesiones no fatales

## Lectura de las bases de datos

```{r}
# Bases de datos de lesiones no fatales 2024
n_f_data_24 <- load_data("INMLCF/no_fatales_INMLCF_2024.csv", type = "raw")

# Bases de datos de lesiones no fatales 2015 - 2023
se_data <- load_data("INMLCF/sexual_INMLCF_2015_2023.csv", type = "raw")
interp_data <- load_data("INMLCF/interpersonal_INMLCF_2015_2023.csv", type = "raw")
intraf_data <- load_data("INMLCF/intrafamiliar_INMLCF_2015_2023.csv", type = "raw")
```

Las bases de datos relacionadas con lesiones no fatales están compuestas
así:

-   **Lesiones por presunto delito sexual** tiene `r nrow(se_data)`
    registros y `r ncol(se_data)` columnas.

-   **Lesiones por violencia interpersonal** tiene `r nrow(interp_data)`
    registros y `r ncol(interp_data)` columnas.

-   **Lesiones por violencia intrafamiliar** tiene `r nrow(intraf_data)`
    registros y `r ncol(intraf_data)` columnas.

Con respecto a la base del 2024, se observa inicialmente que en ella se encuentran registros que no
están relacionados con el indicador VGB. El indicador se compone por los
casos de presunto delito sexual, violencia interpersonal e familiar. Por
ende, se seleccionan los casos que corresponden a las últimas tres
categorías:

```{r}
unique(n_f_data_24$Contexto.de.Violencia)
aux_nf_nrow <- nrow(n_f_data_24)
```

Obteniendo una base con `r nrow(n_f_data_24)` registros y
`r ncol(n_f_data_24)` columnas. Se descartaron
`r aux_nf_nrow - nrow(n_f_data_24)` registros.

```{r}
n_f_data_24 <- n_f_data_24 %>% clean_names()
se_data <- se_data%>% clean_names()
interp_data <- interp_data%>% clean_names()
intraf_data <- intraf_data%>% clean_names()
```

Se eliminan los registros asociados a "7 Lesiones por Eventos de Transporte" y "8 Lesiones Accidentales".

```{r}
n_f_data_24 <- n_f_data_24 %>% filter(!(
  contexto_de_violencia %in% c(
    "7 Lesiones por Eventos de Transporte",
    "8 Lesiones Accidentales"
  ))
)
```

Las bases de datos de 2024 y 2015-2023 no comparten las siguientes
variables:

```{r}
cols1 <- colnames(n_f_data_24)
cols2 <- colnames(se_data)
cols3 <- colnames(interp_data)
cols4 <- colnames(intraf_data)
unique_cols <- setdiff(
  union(cols1, union(cols2, union(cols3, cols4))),  
  intersect(intersect(intersect(cols1, cols2), cols3), cols4) 
)

unique_cols
```

Dado que todas se encuentran en la base de 2024, al unirlas quedarían
mínimo `r nrow(se_data) + nrow(interp_data) + nrow(intraf_data)` NA en
cada una de estas variables. Se decide entonces eliminarlas antes de
unificar las bases.

```{r}
n_f_data_24 <- n_f_data_24 %>% select(-all_of(unique_cols))
```

Inicialmente, se construirá una variable que relacione de donde provienen los datos para unificar los datos.

```{r}
n_f_data_24$bd <- "2024"
se_data$bd <- "Violencia sexual"
interp_data$bd <- "Violencia interpersonal"
intraf_data$bd <- "Violencia intrafamiliar"
```


```{r}
# Unir casos no fatales
n_f_data <- bind_rows(n_f_data_24,se_data,interp_data,intraf_data)
n_f_nrow <- nrow(n_f_data)
```

## Depuración de las bases de datos

La base unida queda con un total `r n_f_nrow` filas y `r ncol(n_f_data)`
variables:

```{r}
colnames(n_f_data)
```



```{r, include=FALSE}
replace_info <- function(df) {
  df[] <- lapply(df, function(col) {
    if (is.character(col) | is.factor(col)) {  # Apply only to text columns
      col <- ifelse(col == "Sin Información", "Sin información", col)
    }
    return(col)
  })
  return(df)
}

n_f_data <- replace_info(n_f_data)
```

### Selección de variables de interés

Se descartan las siguientes variables porque aplican en caso de que la
muerte haya sido de forma accidental o por eventos de tránsito

-   Condición de la víctima
-   Medio de Desplazamiento o Transporte
-   Servicio del Vehículo
-   Clase o Tipo de Accidente
-   Objeto de Colisión
-   Servicio del Objeto de Colisión

Además, se elimina *id* por no ser de relevancia

```{r}
n_f_data <- n_f_data %>% select(-c(condicion_de_la_victima,medio_de_desplazamiento_o_transporte,servicio_del_vehiculo,clase_o_tipo_de_accidente,objeto_de_colision,servicio_del_objeto_de_colision, id))
```

### Selección de casos según género

Dado que no se tiene **identidad de género** para todos los registros,
se filtra por **sexo** los casos en que la víctima sea mujer

```{r}
sort(summary(as.factor(n_f_data$sexo_de_la_victima)))
```

```{r}
n_f_data <- n_f_data %>% filter(sexo_de_la_victima == "Mujer")
```

Se obtiene una base de `r nrow(n_f_data)` filas. Se descartaron
`r n_f_nrow - nrow(n_f_data)`.

```{r}
n_f_nrow <- nrow(n_f_data)
n_f_data <- n_f_data %>% select(-sexo_de_la_victima)
```

### Contexto de violencia - Intrafamiliar sub

Se realiza el análisis descriptivo preliminar con el fin de identificar y seleccionar los registros asociados a Violencias Basadas en Género (VBG) dentro de la base unificada de lesiones no fatales.

Este proceso de depuración es necesario, dado que la fuente de datos proveniente de Medicina Legal incluye reportes de lesiones no fatales en mujeres que no están estrictamente vinculadas a un hecho de violencia de género. Es decir, aunque el registro corresponda a una mujer lesionada, el evento no necesariamente se enmarca en las dinámicas que caracterizan la violencia basada en género, por lo que se requiere una depuración rigurosa para su correcta clasificación y visibilización.


De acuerdo al inventario de información institucional sobre violencia
por razones de sexo y género
[(Ver)](https://drive.google.com/drive/folders/1S2whOOYy8lprE9X7PNPouyaonWAtXaMO)
cuando la lesión no fatal se dio por violencia intrafamiliar, el caso se
puede sub-clasificar en violencia contra NNA, de pareja, contra adulto
mayor o entre otros familiares.

Como se ve a continuación, esta agrupación se encuentra combinada con la
principal (violencia intrafamiliar, interpersonal y presunto delito
sexual) en la variable **contexto_de_violencia**.

```{r}
sort(summary(as.factor(n_f_data$contexto_de_violencia)))
```

Pensando en separar esa sub-agrupación y en contar con una variable que
describa la naturaleza de la violencia, se propone lo siguiente:

-   construir una variable llamada **intrafamiliar_sub** con niveles:
    violencia de pareja, violencia contra adulto mayor, Violencia contra
    niños, niñas y adolescentes, Violencia entre otros familiares y No
    aplica cuando sea un tipo de violencia diferente a la intrafamiliar.

-   Modificar la variable **contexto_de_violencia** para que quede solo
    con: violencia intrafamiliar, violencia interpersonal y presunto
    delito sexual.


```{r}
n_f_data <- n_f_data %>% mutate(
  intrafamiliar_sub = case_when(
    contexto_de_violencia %in% c(
      "5 Lesiones no Fatales contra el Adulto Mayor por Violencia Intrafamiliar",
      "Violencia Contra el Adulto Mayor (VIF)"
    ) ~ "Violencia contra el adulto mayor",
    contexto_de_violencia %in% c(
      "6 Lesiones no Fatales por Violencia de Pareja",
      "Violencia de Pareja"
    ) ~ "Violencia de pareja",
    contexto_de_violencia %in% c(
      "3 Lesiones no Fatales contra Niños, Niñas y Adolescentes por Violencia Intrafamiliar",
      "Violencia Contra Niños, Niñas y Adolescentes (VIF)"
    ) ~ "Violencia contra niños, niñas y adolescentes",
    contexto_de_violencia %in% c(
      "4 Lesiones no Fatales por Violencia entre otros Familiares",
      "Violencia Entre Otros Familiares (VIF)"
    ) ~ "Violencia entre otros familiares",
    is.na(contexto_de_violencia) ~ NA_character_,
     TRUE ~ "No aplica"
  )
)
```

Se renombran los niveles de la variable contexto de violencia.

```{r}
n_f_data <- n_f_data %>% mutate(
  contexto_de_violencia = case_when(
    contexto_de_violencia %in% c(
      "5 Lesiones no Fatales contra el Adulto Mayor por Violencia Intrafamiliar",
      "4 Lesiones no Fatales por Violencia entre otros Familiares",
      "3 Lesiones no Fatales contra Niños, Niñas y Adolescentes por Violencia Intrafamiliar",
      "Violencia Entre Otros Familiares (VIF)",
      "Violencia Contra el Adulto Mayor (VIF)",
      "Violencia Contra Niños, Niñas y Adolescentes (VIF)",
      "Violencia de Pareja",
      "6 Lesiones no Fatales por Violencia de Pareja"
    ) ~ "Violencia intrafamiliar",
    
    contexto_de_violencia %in% c(
      "1 Lesiones no Fatales por Violencia Interpersonal",
      "Violencia Interpersonal"
    ) ~ "Violencia interpersonal",
    
    contexto_de_violencia %in% c(
      "2 Exámenes Medicolegales por Presunto Delito Sexual",
      "Presunto Delito Sexual"
    ) ~ "Presunto delito sexual",
    
    TRUE ~ NA_character_  # Se usa NA_character_ en lugar de NA
  )
)
```

Número de casos en las variables creadas y recodificadas 

```{r}
sort(summary(as.factor(n_f_data$intrafamiliar_sub)))
```
```{r}
sort(summary(as.factor(n_f_data$contexto_de_violencia)))
```


<!-- ### Año del hecho -->

<!-- # ```{r} -->
<!-- # table(n_f_data$ano_del_hecho) # Las cifras concuerdan con los datos mostrados en https://www.medicinalegal.gov.co/cifras-de-lesiones-de-causa-externa -->
<!-- # ``` -->

<!-- ### Mes del hecho -->

<!-- ```{r} -->
<!-- sort(summary(as.factor(n_f_data$mes_del_hecho))) -->
<!-- ``` -->

```{r}
n_f_data <- n_f_data %>% mutate(
  mes_del_hecho = str_to_title(mes_del_hecho)
)
```

```{r}
# sort(summary(as.factor(n_f_data$mes_del_hecho)))
```

<!-- Se unificaron los niveles con escritura diferente. -->

<!-- ### Día del hecho -->

<!-- ```{r} -->
<!-- sort(summary(as.factor(n_f_data$dia_del_hecho))) -->
<!-- ``` -->

```{r}
n_f_data <- n_f_data %>% mutate(
  dia_del_hecho = str_to_title(dia_del_hecho)
)
```

<!-- Se unificaron los niveles con escritura diferente. -->

<!-- ### Rango de hora -->

```{r}
n_f_data <- n_f_data %>%
  mutate(rango_de_hora_del_hecho_x_3_horas = str_replace(rango_de_hora_del_hecho_x_3_horas, " a ", " - "))

```


```{r, message=FALSE, warning=FALSE}
DIVIPOLA <- load_data("DIVIPOLA.xlsx", type = "auxiliary", col_types = c("numeric", "text", "numeric", "text", "text", "text"))
```

```{r}
aux_data <- n_f_data %>%
  filter(!codigo_dane_departamento %in% DIVIPOLA$codigo_dane_departamento) %>% select(codigo_dane_departamento,departamento_del_hecho_dane, localidad_del_hecho)
```


```{r}
aux_data <- n_f_data %>%
  filter(!str_to_lower(departamento_del_hecho_dane) %in% str_to_lower(DIVIPOLA$nombre_departamento)) %>% select(codigo_dane_departamento,departamento_del_hecho_dane,localidad_del_hecho)
```




```{r}
n_f_data <- n_f_data %>%
  mutate(departamento_del_hecho_dane = case_when(
    str_to_lower(departamento_del_hecho_dane) == "quindio" ~ "Quindío",
    str_to_lower(departamento_del_hecho_dane) == "san andrés y providencia" ~ "Archipiélago de San Andrés, Providencia y Santa Catalina",
    TRUE ~ departamento_del_hecho_dane
  ))
```



```{r}
# sort(summary(as.factor(n_f_data$departamento_del_hecho_dane)))
```



```{r}
aux_data <- n_f_data %>%
  filter(!codigo_dane_municipio %in% DIVIPOLA$codigo_dane_municipio) %>% select(codigo_dane_municipio,municipio_del_hecho_dane, localidad_del_hecho)
```


```{r}
n_f_data <- n_f_data %>% mutate(
  municipio_del_hecho_dane = case_when(
    municipio_del_hecho_dane =="Cuaspúd" ~ "Cuaspud Carlosama",
    municipio_del_hecho_dane =="Barranco Minas" ~ "Barrancominas",
    municipio_del_hecho_dane =="Belén de Bajirá" ~ "Nuevo belén de Bajirá",
    municipio_del_hecho_dane == "Guapí" ~ "Guapi",
    municipio_del_hecho_dane == "Ancuyá" ~ "Ancuya",
    municipio_del_hecho_dane == "Cali" ~ "Santiago de Cali",
   municipio_del_hecho_dane == "Mompós" ~ "Santa cruz de Mompox",
   municipio_del_hecho_dane == "Güicán" ~ "Güicán de la Sierra",
   municipio_del_hecho_dane == "Piendamó" ~ "Piendamó - Tunía",
   municipio_del_hecho_dane == "Sotara" ~ "Sotará - Paispamba",
   municipio_del_hecho_dane == "San Luis de Cubarral" ~ "Cubarral",
   municipio_del_hecho_dane == "Cúcuta" ~ "San José de Cúcuta",
   municipio_del_hecho_dane == "Coloso" ~ "Colosó",
   municipio_del_hecho_dane == "Tolú Viejo" ~ "San José de toluviejo",
   municipio_del_hecho_dane == "Armero Guayabal" ~ "Armero",
   TRUE ~ municipio_del_hecho_dane
  )
)
```


```{r}
# n_f_data %>%
#   left_join(
#     DIVIPOLA %>% distinct(codigo_dane_municipio, .keep_all = TRUE),
#     by = c("codigo_dane_municipio" = "codigo_dane_municipio")
#   ) %>%
#   filter(str_to_lower(municipio_del_hecho_dane) != str_to_lower(nombre_municipio)) %>%
#   select(codigo_dane_municipio, municipio_del_hecho_dane) %>%
#   group_by(codigo_dane_municipio) %>%   summarise(municipios_diferentes = paste(unique(municipio_del_hecho_dane), collapse = ", "))
```



```{r}
n_f_data <- n_f_data %>% mutate(
  localidad_del_hecho = case_when(
    localidad_del_hecho == "San Cristobal" ~ "San Cristóbal",
    localidad_del_hecho == "Fontibon"  ~ "Fontibón",
    localidad_del_hecho == "Los Martires"  ~ "Los Mártires",
    localidad_del_hecho == "Santafé"  ~ "Santa Fe",
    localidad_del_hecho == "Usaquen"  ~ "Usaquén",
    localidad_del_hecho == "Fontibon"  ~ "Fontibón",
    localidad_del_hecho == "Engativa"  ~ "Engativá",
    TRUE ~ localidad_del_hecho
  )
) 
```

```{r}
n_f_data <- n_f_data %>% select(-localidad_del_hecho)
```


```{r}
n_f_data <- n_f_data %>% mutate(
  zona_del_hecho = case_when(
    zona_del_hecho == "Centro poblado(corregimiento, inspección de policía y caserío)"  ~ "Centro poblado (corregimiento, inspección de policía y caserío)",
    TRUE ~ zona_del_hecho
  )
)
```


```{r}
n_f_data <- n_f_data %>% mutate(
  escenario_del_hecho = str_to_lower(escenario_del_hecho)
)

n_f_data <- n_f_data %>% mutate(
  escenario_del_hecho = case_when(
    escenario_del_hecho  == "vehículo de servicio particular" ~ "vehículo servicio particular",
    escenario_del_hecho  == "calle (autopista, avenida, dentro de la ciudad)" ~ "vía pública",
    escenario_del_hecho  == "piscina, jacuzzi (establecimientos turísticos)" ~ "piscina y jacuzzi (establecimientos turísticos, recreativos, deportivos)",
        escenario_del_hecho  == "medio de transporte masivo" ~ "transporte masivo",
    TRUE ~ escenario_del_hecho
  )
)
```

```{r}
n_f_data <- n_f_data %>% mutate(
  actividad_durante_el_hecho = case_when(
    actividad_durante_el_hecho == "Actividades relacionadas con el aprendizaje" ~ "Actividades relacionadas con el estudio y el aprendizaje",
    actividad_durante_el_hecho %in% c("Actividades relacionadas con manifestaciones públicas (marchas, protestas, etc.)","Actividades relacionadas con manifestaciones públicas (Marchas, protestas, etc)") ~ "Actividades relacionadas con manifestaciones públicas (marchas, protestas, etc)",
    actividad_durante_el_hecho == "Quehacer habitualmente no remunerado" ~ "Actividades de trabajo doméstico no pagado para el uso del propio hogar",
        actividad_durante_el_hecho == "Actividades de tiempo libre" ~ "Actividad de tiempo libre",
    TRUE ~ actividad_durante_el_hecho
  )
)
```


```{r}
n_f_data <- n_f_data %>% mutate(
  mecanismo_causal = case_when(
    mecanismo_causal == "Mecanismo o agente explosivo" ~ "Agentes y mecanismo explosivo",
    mecanismo_causal == "Agente o mecanismo explosivo" ~ "Agentes y mecanismo explosivo",
    mecanismo_causal == "Otros" ~ "Otro",
    mecanismo_causal == "Corto contundente" ~ "Cortocontundente",
    mecanismo_causal == "Corto punzante" ~ "Cortopunzante",
    mecanismo_causal == "Proyectil de Arma de Fuego" ~ "Proyectil de arma de fuego",
    mecanismo_causal == "Caústico" ~ "Cáustico",
    mecanismo_causal %in% c("Agente químico corrosivo","Agente químico irritante","Agente químico tóxico") ~ "Agente químico",
    TRUE ~ mecanismo_causal
  )
)
```


```{r}
n_f_data <- n_f_data %>% mutate(
  mecanismo_causal = case_when(
    contexto_de_violencia == "Presunto delito sexual" ~ "No aplica",
    TRUE ~ mecanismo_causal
  )
)
```


```{r}
n_f_data <- n_f_data %>% mutate(
  diagnostico_topografico_de_la_lesion = str_to_lower(diagnostico_topografico_de_la_lesion)
)

```

```{r}
aux_data <- n_f_data %>% filter(contexto_de_violencia == "Presunto delito sexual") %>% select(contexto_de_violencia,diagnostico_topografico_de_la_lesion)
```


```{r}
n_f_data <- n_f_data %>% mutate(
  diagnostico_topografico_de_la_lesion = case_when(
    contexto_de_violencia == "Presunto delito sexual" ~ "No aplica",
    TRUE ~ diagnostico_topografico_de_la_lesion
  )
)
```


```{r}
n_f_data <- n_f_data %>% mutate(
  dias_de_incapacidad_medicolegal = case_when(
    dias_de_incapacidad_medicolegal == "00Sin incapacidad médico legal" ~ "Sin días de incapacidad",
    TRUE ~ dias_de_incapacidad_medicolegal
  )
)
```


```{r}
n_f_data <- n_f_data %>% mutate(
  dias_de_incapacidad_medicolegal = case_when(
    contexto_de_violencia == "Presunto delito sexual" ~ "No aplica",
    TRUE ~ dias_de_incapacidad_medicolegal
  )
)
```


```{r}
reemplazos <- c(
  "(?i)^ex esposo ?\\(a\\)$" = "Ex-esposo(a)",
  "(?i)^ex compañero ?\\(a\\) permanente$" = "Ex-compañero(a) permanente",
  "(?i)^compañero ?\\(a\\) permanente$" = "Compañero(a) permanente",
  "(?i)^esposo ?\\(a\\)$" = "Esposo(a)",
  "(?i)^novio ?\\(a\\)$" = "Novio(a)",
  "(?i)^ex novio ?\\(a\\)$" = "Ex-novio(a)",  
  "(?i)^ex amante$" = "Ex-amante",
  "(?i)^amigo ?\\(a\\)$" = "Amigo(a)",
  "(?i)^hijo ?\\(a\\)$" = "Hijo(a)",
  "(?i)^hermano ?\\(a\\)$" = "Hermano(a)",
  "(?i)^suegro ?\\(a\\)$" = "Suegro(a)",
  "(?i)^cuñado ?\\(a\\)$" = "Cuñado(a)",
  "(?i)^primo ?\\(a\\)$" = "Primo(a)",
  "(?i)^empleado ?\\(a\\)$" = "Empleado(a)",
  "(?i)^tío ?\\(a\\)$" = "Tío(a)",
  "(?i)^conocido sin ningun trato$" = "Conocido sin ningún trato",
  "(?i)^compañero ?\\(a\\) de trabajo$" = "Compañero(a) de trabajo",
  "(?i)^abuelo ?\\(a\\)$" = "Abuelo(a)",
  "(?i)^profesor ?\\(a\\)$" = "Profesor(a)",
  "(?i)^ex compañero ?\\(a\\) sentimental$" = "Ex-compañero(a) sentimental",
  "(?i)^compañero ?\\(a\\) de estudio$" = "Compañero(a) de estudio",
  "(?i)^ejercito$" = "Fuerzas Militares",
  "(?i)^sobrino ?\\(a\\)$" = "Sobrino(a)",
  "(?i)^compañero ?\\(a\\) de celda$" = "Compañero(a) de celda",
  "(?i)^compañero de celda$" = "Compañero(a) de celda",
  "(?i)^nieto ?\\(a\\)$" = "Nieto(a)",
  "(?i)^barra\\(s\\) futbolera\\(s\\)$" = "Barra(s) futbolera(s)",
  "(?i)^barras futboleras$" = "Barra(s) futbolera(s)",
  "(?i)^eln$" = "ELN",
  "(?i)^farc$" = "FARC",
  "(?i)^epl$" = "EPL",
  "(?i)^cti$" = "CTI",
  "(?i)^miembro del inpec$" = "Miembro del INPEC",
  "(?i)^hermanastro ?\\(a\\)$" = "Hermanastro(a)",
  "(?i)^hijastro ?\\(a\\)$" = "Hijastro(a)"
)

n_f_data <- n_f_data %>% 
  mutate(
    presunto_agresor = str_replace_all(str_to_lower(presunto_agresor), reemplazos),  
    presunto_agresor = str_replace(presunto_agresor, "^(.)", ~str_to_upper(.x))  
  )

sort(unique(n_f_data$presunto_agresor))
```


```{r}
n_f_data <- n_f_data %>% mutate(
  agresor_ag = case_when(
    presunto_agresor %in% c("Amante","Novio(a)","Compañero(a) permanente", "Esposo(a)","Pareja o expareja") ~ "Pareja",
    presunto_agresor %in% c("Ex-esposo(a)","Ex-compañero(a) permanente","Ex-amante","Ex-novio(a)","Ex-compañero(a) sentimental") ~ "Ex-pareja",
    presunto_agresor %in% c("Madrastra","Padre","Hijo(a)","Tío(a)","Primo(a)","Abuelo(a)", "Cuñado(a)","Hermanastro(a)","Hijastro(a)", "Hermano(a)","Padrastro","Madre", "Otros familiares civiles o consanguíneos","Sobrino(a)","Suegro(a)","Nuera","Yerno","Nieto(a)") ~ "Familiar",
    presunto_agresor %in% c("Compañero(a) de celda" ,"Compañero(a) de estudio", "Compañero(a) de trabajo", "Conocido sin ningun trato","Curandero","Empleador","Profesor(a)","Vecino","Conocido sin ningún trato","Otros conocidos") ~ "Conocido",
    presunto_agresor %in% c("Servicios de inteligencia","Policía","Fuerzas militares","Armada","CTI","Personal de custodia","Miembro del INPEC","Policía judicial","Fuerzas Militares") ~ "Miembros de las fuerzas armadas, de policía, policía judicial y servicios de inteligencia",
    presunto_agresor %in% c("Otras guerrillas","ELN","FARC","Fuerzas irregulares","EPL","Paramilitares") ~ "Miembro de grupos alzados al margen de la ley",
    presunto_agresor %in% c("Narcotraficantes","Pandillas","Bandas criminales") ~ "Miembro de un grupo de la delincuencia organizada",
    presunto_agresor %in% c("Barra(s) futbolera(s)","Curandero","Cabezas rapadas","Metaleros","Hoppers","Punks") ~ "Otro",
    presunto_agresor %in% c("Encargado del niño, niña o adolescente","Encargado de la persona mayor") ~ "Encargado del cuidado",
    TRUE ~ presunto_agresor
  )
)
```


```{r}
n_f_data <- n_f_data %>% mutate(
  sexo_del_presunto_agresor = case_when(
    sexo_del_presunto_agresor == "HOMBRE" ~ "Hombre",
    sexo_del_presunto_agresor == "MUJER" ~ "Mujer",
    sexo_del_presunto_agresor == "Transgenero" ~ "Transgénero",
    TRUE ~ sexo_del_presunto_agresor
  )
)
```



```{r}
n_f_data <- n_f_data %>% mutate(
  grupo_mayor_menor_de_edad = case_when(
    grupo_mayor_menor_de_edad == "a) Menores de Edad (<18 años)" ~ "Menor de edad",
    grupo_mayor_menor_de_edad == "b) Mayores de Edad (>18 años)" ~ "Mayor de edad",
    TRUE ~ grupo_mayor_menor_de_edad
  )
)
```


```{r}
n_f_data <- n_f_data %>% filter(grupo_mayor_menor_de_edad != "Por determinar")
```


```{r}
n_f_data <- n_f_data %>% select(-edad_judicial)
```

```{r}
n_f_data <- n_f_data %>%
  mutate(grupo_de_edad_de_la_victima = ifelse(
    grepl("\\(\\d+\\s*(a|y)\\s*\\d+|más\\)", grupo_de_edad_de_la_victima),
    gsub("[()]", "", gsub("\\s*a\\s*", "-", gsub("\\s*y\\s*más", "-más", grupo_de_edad_de_la_victima))),
    grupo_de_edad_de_la_victima
  ))

```


```{r}
n_f_data <- n_f_data %>%
  mutate(ciclo_vital = gsub("\\(.*?\\) ", "", ciclo_vital))

```


```{r}
n_f_data <- n_f_data %>% mutate(
  pertenencia_grupal = case_when(
    pertenencia_grupal == "Persona recluída en establecimientos de rehabilitación y pabellones psiquiátricos" ~  "Persona recluida en establecimiento de rehabilitación y pabellones psiquiátricos",
    pertenencia_grupal == "Persona mayores en hogares de cuidado" ~ "Persona mayor en hogares de cuidado",
    pertenencia_grupal == "Sector social LGBT (OSIGD)" ~ "Sector social LGBTI (OSIGD)",
    pertenencia_grupal %in% c("Maestro / Educador", "Maestro / educador", "Maestro/Educador") ~ "Maestro-Educador",
    pertenencia_grupal == "Ex convictos (as)" ~ "Ex-convictos(as)",
    pertenencia_grupal == "Campesinos (as) y/o trabajadores (as) del campo" ~ "Campesinos(as) y/o trabajadores(as) del campo",
        pertenencia_grupal == "Persona que ejercen actividades de periodismo" ~ "Persona que ejerce actividades de periodismo",
            pertenencia_grupal == "Personas que ejercen actividades gremiales o sindicales" ~ "Persona que ejerce actividades gremiales o sindicales",
                pertenencia_grupal == "Otra" ~ "Otro",
     pertenencia_grupal == "Persona privada de la libertad" ~ "Persona bajo custodia",
    TRUE ~ pertenencia_grupal
  )
)
```

```{r}
n_f_data <- n_f_data %>% mutate(
  pertenencia_etnica = case_when(
    pertenencia_etnica == "Sin Pertenencia Étnica" ~ "Sin pertenencia étnica",
    pertenencia_etnica == "Rom (Gitano)" ~ "ROM (Gitano)",
    TRUE ~ pertenencia_etnica
  )
)
```

```{r}
n_f_data <- n_f_data %>% mutate(
  escolaridad = case_when(
    escolaridad == "Especialización, Maestría o equivalente" ~ "Especialización, maestría o equivalente",
    TRUE ~ escolaridad
  )
)
```


```{r}
n_f_data <- n_f_data %>%
  mutate(estado_civil = case_when(
    estado_civil %in% c("Soltero(a)", "Soltero (a)") ~ "Soltero(a)",
    estado_civil %in% c("Viudo(a)", "Viudo (a)") ~ "Viudo(a)",
    estado_civil %in% c("Separado(a), divorciado(a)", "Separado (a), Divorciado (a)","Separado (a), divorciado (a)") ~ "Separado(a), divorciado(a)",
    estado_civil %in% c("Casado(a)", "Casado (a)") ~ "Casado(a)",
    TRUE ~ estado_civil 
  ))
```


### Circunstacia y contexto de violencia


### Circunstancia del hecho

De acuerdo al diccionario representa la relación entre la víctima y la
situación del entorno en el momento de los hechos.

Se realiza las siguientes estandarizaciones: 


 * Embriaguez (Alcohólica y no alcohólica) → Embriaguez (alcohólica y no alcohólica)

 * Violencia Económica → Violencia económica

 * Violencia Sociopolitica → Violencia sociopolítica

Estandarización de categorías equivalentes:

 * Acto sexual violento con persona protegida → Acceso carnal violento / acto sexual violento con persona protegida

Reetiquetado para mayor precisión contextual:

 * Hurto → Atraco callejero o intento de

 * Ajuste de cuentas → Venganza o ajuste de cuentas

 * Desplazamiento forzado → Abandono o despojo forzado de tierra

Agrupación de registros de naturaleza similar:

 * Presunta esclavitud sexual o prostitución forzada + Presunta explotación sexual
→ Presunta explotación sexual y comercial

 * Retención ilegal + Secuestro + secuestro
→ Retención ilegal - secuestro

```{r}
n_f_data <- n_f_data %>% mutate(
  circunstancia_del_hecho = case_when(
    circunstancia_del_hecho == "Embriaguez (Alcohólica y no alcohólica)" ~ "Embriaguez (alcohólica y no alcohólica)",
        circunstancia_del_hecho == "Acto sexual violento con persona protegida" ~ "Acceso carnal violento/acto sexual violento con persona protegida",
        circunstancia_del_hecho == "Hurto" ~ "Atraco callejero o intento de",
    circunstancia_del_hecho == "Ajuste de cuentas" ~ "Venganza o ajuste de cuentas",
    circunstancia_del_hecho == "Violencia Económica" ~ "Violencia económica",
    circunstancia_del_hecho %in% c("Presunta esclavitud sexual o prostitución forzada","Presunta explotación sexual") ~ "Presunta explotación sexual y comercial",
    circunstancia_del_hecho == "Violencia Sociopolitica" ~ "Violencia sociopolítica",
    circunstancia_del_hecho == "Desplazamiento forzado" ~ "Abandono o despojo forzado de tierra",
    circunstancia_del_hecho %in% c("Retención ilegal","Secuestro","secuestro") ~ "Retención ilegal - secuestro",
    TRUE ~ circunstancia_del_hecho
  )
)
```

La variable circunstancia del hecho se depuró y estandarizó quedando conformada por los siguientes niveles, cada uno con la cantidad de registros indicada: 


```{r}
aux_data <- n_f_data %>% filter(contexto_de_violencia == "Violencia intrafamiliar") 
```


```{r}
# n_f_data %>% filter(contexto_de_violencia == "Violencia intrafamiliar", !circunstancia_del_hecho %in% c("Violencia a niños, niñas y adolescentes","Violencia al adulto mayor","Violencia de pareja","Violencia entre otros familiares" ))  %>% group_by(circunstancia_del_hecho) %>% summarise(cantidad = n())
```

```{r}
# n_f_data %>% filter(contexto_de_violencia == "Violencia interpersonal")  %>% group_by(circunstancia_del_hecho) %>% summarise(cantidad = n())
```

```{r}
# n_f_data %>% filter(circunstancia_del_hecho == "Violencia sociopolítica")  %>% group_by(contexto_de_violencia) %>% summarise(cantidad = n())
```

```{r}
# n_f_data %>% group_by(bd) %>% summarise(cantidad = n())
```

```{r}
# n_f_data %>% filter(contexto_de_violencia=="Violencia interpersonal") %>% group_by(circunstancia_del_hecho) %>% summarise(cantidad = n())
```
```{r}
n_f_data  %>% group_by(circunstancia_del_hecho) %>% summarise(cantidad = n())
```

Se procede a agrupar circunstacia del hecho en la variable **def_naturaleza**, esta agrupación se realiza de acuerdo a reportes de INMLC y dada cada tipo de violencia. 

Contexto de violencia no tendrá ninguna modificación y así circunstancia del hecho (para intrafamiliar) es catalogada como la variable "Factor desencadenante de la agresión".


\begin{table}[H]
\centering
\begin{tabular}{ll}
\hline
\textbf{def\_naturaleza} & \textbf{Niveles agrupados (circunstancia\_del\_hecho)} \\
\hline
Violencia intrafamiliar & Conflicto de pareja, Conflicto familiar, Violencia intrafamiliar, Violencia a niños, niñas y adolescentes, Violencia al adulto mayor, Violencia de pareja, Violencia entre otros familiares \\
Violencia interpersonal & Venganza o ajuste de cuentas, Ajuste de cuentas, Celos, Abuso de autoridad, Amenaza o intimidación, Intolerancia, Embriaguez (Alcohólica y no alcohólica), Embriaguez (alcohólica y no alcohólica), Contacto engañoso vía internet, Ejercicio de actividades ilícitas, Matoneo, Retención legal, Riña, Tortura, Aglomeración de público, Bala perdida, Sicariato, Disturbios civiles, Intervención Legal, Linchamiento, Minería ilegal, Homofobia, Incendio, Negligencia \\
Violencia económica & Violencia Económica, Violencia económica, Económicas, Pillaje, Hurto, Atraco callejero o intento de \\
Violencia sociopolítica & Abandono o despojo forzado de tierra, Acción bandas criminales, Acción grupos alzados al margen de la ley, Acción militar, Acto terrorista, Agresión contra grupos marginales o descalificados, Artefacto explosivo, Artefacto explosivo improvisado, Asesinato político, Ataque a instalación de las fuerzas armadas estatales, Ataque contra misión médica, Atentado terrorista, Bombardeo, Combate, Cultivo ilícito, Desaparición forzada, Desplazamiento forzado, Emboscada, Enfrentamiento armado, Explosión, Hostigamiento, Marcha o protesta social, Masacre, Mina Antipersonal - Munición sin Explotar, Mina Antipersona - Munición sin Explotar, Reclutamiento de niños, niñas y adolescentes, Retención ilegal, Retención ilegal - secuestro, Violencia Sociopolítica, Machismo, Despojo forzado de tierra, Violencia Sociopolitica \\
Violencia sexual & Acceso carnal violento, Acceso carnal violento/acto sexual violento con persona protegida, Agresión o ataque sexual, Explotación sexual y comercial, Abuso sexual, Acoso sexual, Acto sexual, Acto sexual violento, Acto sexual violento con persona protegida, Asalto sexual, Desnudez forzada, Obligar a presenciar actos sexuales, Obligar a realizar actos sexuales, Pornografía, Presunta esclavitud sexual o prostitución forzada, Presunta explotación sexual, Presunta trata de personas con fines de explotación sexual, Tráfico o trata de personas, Violencia sexual en el contexto del conflicto armado, Presunta explotación sexual de niños, niñas o adolescentes, Presunta explotación sexual y comercial, Abuso dentro de establecimiento prestador de servicios de salud, Aborto forzado, Embarazo forzado \\
Sin informacion & Sin información \\
Otra & Abandono, Consumo de alcohol y/o sustancias psicoactivas, Enfermedad física o mental, Infidelidad \\
\hline
\end{tabular}
\caption{Agrupación de niveles de la variable circunstancia\_del\_hecho en def\_naturaleza}
\label{tab:def_naturaleza_levels}
\end{table}



```{r}
n_f_data <- n_f_data %>%
  mutate(
    def_naturaleza = 
      case_when(
      circunstancia_del_hecho %in% c(
        "Conflicto de pareja",
        "Conflicto familiar",
        "Violencia intrafamiliar",
        "Violencia a niños, niñas y adolescentes",		
        "Violencia al adulto mayor",	
        "Violencia de pareja",	
        "Violencia entre otros familiares",
        "Violencia intrafamiliar"
      ) ~ "Violencia intrafamiliar",
      
      circunstancia_del_hecho %in% c(
        "Venganza o ajuste de cuentas",
        "Ajuste de cuentas",
        "Celos",
        "Abuso de autoridad",
        "Amenaza o intimidación",
        "Intolerancia",
        "Embriaguez (Alcohólica y no alcohólica)",
        "Embriaguez (alcohólica y no alcohólica)",
        "Contacto engañoso vía internet",
        "Ejercicio de actividades ilícitas",
        "Matoneo",
        "Retención legal",
        "Riña",
        "Tortura",
        "Aglomeración de público",
        "Bala perdida",
        "Sicariato",
        "Disturbios civiles",
        "Intervención Legal",
        "Linchamiento",
        "Minería ilegal",
        "Homofobia",
        "Incendio",
        "Negligencia"
      ) ~ "Violencia interpersonal",
      circunstancia_del_hecho %in% c(
        "Violencia Económica",
        "Violencia económica",
        "Económicas",
        "Pillaje",
        "Hurto",
        "Atraco callejero o intento de"
      ) ~ "Violencia económica",
      
      circunstancia_del_hecho %in% c(
      "Abandono o despojo forzado de tierra",  
      "Acción bandas criminales",  
      "Acción grupos alzados al margen de la ley",  
      "Acción militar",  
      "Acto terrorista",  
      "Agresión contra grupos marginales o descalificados",  
      "Artefacto explosivo",  
      "Artefacto explosivo improvisado",  
      "Asesinato político",  
      "Ataque a instalación de las fuerzas armadas estatales",  
      "Ataque contra misión médica",  
      "Atentado terrorista",  
      "Bombardeo",  
      "Combate",  
      "Cultivo ilícito",  
      "Desaparición forzada",  
      "Desplazamiento forzado",  
      "Emboscada",  
      "Enfrentamiento armado",  
      "Explosión",  
      "Hostigamiento",  
      "Marcha o protesta social",  
      "Masacre",  
      "Mina Antipersonal - Munición sin Explotar",  
      "Reclutamiento de niños, niñas y adolescentes",  
      "Retención ilegal",  
      "Retención ilegal - secuestro",  
      "Violencia Sociopolítica",
      "Machismo",
      "Mina Antipersona - Munición sin Explotar",
      "Despojo forzado de tierra",
      "Violencia Sociopolitica"
      ) ~ "Violencia sociopolítica",
      
      circunstancia_del_hecho %in% c(
      "Acceso carnal violento",  
      "Acceso carnal violento/acto sexual violento con persona protegida",  
      "Agresión o ataque sexual",  
      "Explotación sexual y comercial",  
      "Abuso sexual",  
      "Acoso sexual",  
      "Acto sexual",  
      "Acto sexual violento",  
      "Acto sexual violento con persona protegida",  
      "Asalto sexual",  
      "Desnudez forzada",  
      "Obligar a presenciar actos sexuales",  
      "Obligar a realizar actos sexuales",  
      "Pornografía",  
      "Presunta esclavitud sexual o prostitución forzada",  
      "Presunta explotación sexual",  
      "Presunta trata de personas con fines de explotación sexual",  
      "Tráfico o trata de personas",  
      "Violencia sexual en el contexto del conflicto armado",
      "Presunta explotación sexual de niños, niñas o adolescentes",
      "Presunta explotación sexual y comercial",
      "Abuso dentro de establecimiento prestador de servicios de salud",
      "Aborto forzado",
      "Embarazo forzado"
      ) ~ "Violencia sexual",
      
      circunstancia_del_hecho == "Sin información" ~ "Sin informacion",
      
      circunstancia_del_hecho %in% c(
        "Abandono",
        "Consumo de alcohol y/o sustancias psicoactivas",
        "Enfermedad física o mental",
        "Infidelidad"
      ) ~ "Otra",
      
      TRUE ~ circunstancia_del_hecho
    )
  )

```

```{r}
n_f_data %>% group_by(def_naturaleza) %>% summarise(n=n())
```
```{r}
n_f_data %>% filter(def_naturaleza %in% c("Aborto forzado", "Cambios forzados en la corporalidad y la performatividad del género","Embarazo forzado", "Matrimonio forzado", "Presunta responsabilidad en la prestación de servicios de salud","Abuso dentro de establecimiento prestador de servicios de salud" )) %>% group_by(bd, def_naturaleza, contexto_de_violencia) %>% summarise(n=n())
```

```{r}
n_f_data %>% filter(def_naturaleza %in% c("Sin informacion" )) %>% group_by(contexto_de_violencia) %>% summarise(n=n())
```

```{r}
n_f_data %>% filter(def_naturaleza %in% c("Otra" )) %>% group_by(contexto_de_violencia) %>% summarise(n=n())
```
No se desagrega los niveles de def_naturaleza de Otra y Sin Información según su contexto de violencia, porque por ahora se trabajará los tipos de violencia como circunstancia y no como contexto.

```{r}
n_f_data %>% filter(contexto_de_violencia=="Violencia intrafamiliar") %>% group_by(def_naturaleza) %>% summarise(cantidad = n())
```





```{r}
# f_final_data %>% filter(def_naturaleza == "Violencia intrafamiliar") %>% group_by(circuns) %>% summarise(cantidad = n())
```

```{r}
n_f_data
```
```{r}
n_f_data %>%
  filter(duplicated(.)) 
```
## Save data 
```{r}
n_f_data <- n_f_data %>%
  mutate(across(
    .fns = as.factor                     
  ))
```

```{r}
n_f_data %>% colnames()
```

```{r}
n_f_data <- n_f_data %>%
  select(
    pais_de_nacimiento_de_la_victima,
    grupo_de_edad_de_la_victima,
    grupo_mayor_menor_de_edad,
    ciclo_vital,
    estado_civil,
    escolaridad,
    pertenencia_grupal,
    pertenencia_etnica,
    ano_del_hecho,
    mes_del_hecho,
    dia_del_hecho,
    rango_de_hora_del_hecho_x_3_horas,
    codigo_dane_departamento,
    departamento_del_hecho_dane,
    codigo_dane_municipio,
    municipio_del_hecho_dane,
    zona_del_hecho,
    circunstancia_del_hecho,
    def_naturaleza,
    contexto_de_violencia,
    intrafamiliar_sub,
    mecanismo_causal,
    escenario_del_hecho,
    actividad_durante_el_hecho,
    diagnostico_topografico_de_la_lesion,
    dias_de_incapacidad_medicolegal,
    sexo_del_presunto_agresor,
    presunto_agresor,
    agresor_ag,
    bd,
  )
```

```{r}
# save_data(n_f_data, "INMLCF_no_fatales_debugged_2015_2024_v2", type = "interim", format = "csv")
```


```{r}
# st <- n_f_data  %>% group_by(def_naturaleza, contexto_de_violencia) %>% summarise(n=n())
# save_data(st, "contexto_violencia", type = "interim", format = "xlsx", fileEncoding = "UTF-8")
```

```{r}
# write.csv(st, "contexto_violencia.csv", fileEncoding = "UTF-8", row.names = FALSE)
```

