---
title: "Depuración información reportada al SIVIGILA desde 2013 hasta 2023."
date: "2024-11-13"
output:
  pdf_document:
    toc: true
    number_sections: false
knitr:
  opts_chunk:
    echo: false
editor_options:
  markdown:
    wrap: 72
---

\newpage

# Información de la base de datos

# Lectura de la base de datos

```{r, include=FALSE}

knitr::opts_chunk$set(echo=FALSE)

source("../../utils/load_data.R")
library(here)
library(hms)
library(dplyr)
library(forcats)
library(lubridate)
library(stringr)
library(stringi)
library(readr)
library(sf)
library(janitor)
```

```{r, warning=FALSE}
data_list <- list()

# Lectura de las bases años 2013 al 2023
for (year in 2013:2023) {
  data_ <- readRDS(paste0(here(),"/data/raw/SIVIGILA_rds/data_", year, ".rds"))
  data_list[[as.character(year)]] <- data_
}
# Eliminar última base leída
rm(data_)
```

Se utiliza la función `clean_names()` del paquete **janitor** para limpiar y estandarizar los nombres de las variables de la base de datos. Esto con el fin de facilitar la manipulación de los datos y garantizar una estructura consistente para aplicar la misma lógica de depuración utilizada en la base de datos de medata.

```{r}
data_list <- lapply(data_list, clean_names)
```

Luego, se encontró que las bases de datos tienen diferente cantidad de columnas

```{r}
col_data <- tibble(
  year = names(data_list),
  n_columnas = sapply(data_list, ncol),
  n_filas = sapply(data_list, nrow)
)
col_data
```

Para evitar repeticiones e inconsistencias, se verifica que las columnas estén nombradas igual y se seleccionan aquellas que aparecen en el diccionario de datos o se conoce su significado

-   **Comparación 2013 y 2014:**
```{r}
setdiff(names(data_list$`2014`),names(data_list$`2013`))
setdiff(names(data_list$`2013`),names(data_list$`2014`))
```
Al analizar las variables que están en 2014 pero no en 2013 se encuentran las siguientes variables: priv_liber, desmov_rei, nna_snbf,vic_confli y otra_situa. Podrían pensarse que corresponde respectivamente a gp_carcela,gp_desmovi,gp_pobicfb, gp_vic_vio y gp_otros, pero estas últimas variables ya están en la base.

La base de

campesino = actividad. 2013 no tiene actividad pero se puede crear al unir
ama_de_cas = actividad
tra_sexual = actividad

otro_grup = GP_OTROS
otro_esce = escanario
otra_arma = armas
r_protec = remit_prot
inf_autpj y inf_autfis = INF_AUT
```{r}
data_list$`2014` <- data_list$`2014` %>%  rename(gp_carcela = priv_liber, gp_desmovi = desmov_rei, gp_pobicfb = nna_snbf, gp_otros = otra_situa)
```

-   **Comparación 2013 y 2015:**

```{r}
setdiff(names(data_list$`2015`),names(data_list$`2013`))
```

```{r}
setdiff(names(data_list$`2013`),names(data_list$`2015`))
```

-   **Comparación 2013 y 2016:**


```{r}
setdiff(names(data_list$`2016`),names(data_list$`2013`))
```

```{r}
setdiff(names(data_list$`2013`),names(data_list$`2016`))
```
-   **Comparación 2013 y 2017:**

```{r}
setdiff(names(data_list$`2017`),names(data_list$`2013`))
```


```{r}
setdiff(names(data_list$`2013`),names(data_list$`2017`))
```


-   **Comparación 2013 y 2018:**

```{r}
setdiff(names(data_list$`2018`),names(data_list$`2013`))
```


```{r}
setdiff(names(data_list$`2013`),names(data_list$`2018`))
```


-   **Comparación 2013 y 2019:**
```{r}
setdiff(names(data_list$`2019`),names(data_list$`2013`))
```

```{r}
setdiff(names(data_list$`2013`),names(data_list$`2019`))
```
-   **Comparación 2013 y 2020:**
```{r}
setdiff(names(data_list$`2020`),names(data_list$`2013`))
```

```{r}
setdiff(names(data_list$`2013`),names(data_list$`2020`))
```
-   **Comparación 2013 y 2021:**

```{r}
setdiff(names(data_list$`2021`),names(data_list$`2013`))
```

```{r}
setdiff(names(data_list$`2013`),names(data_list$`2017`))
```

Las columnas que siguen el patrón x + número se eliminan en la respectiva base. 

```{r}
data_list <- lapply(data_list, function(df) {
  df %>% select(-starts_with("x"))
})

# Se elimina esta variable porque no está en todas las bases y no se encuentra en el diccionario tampoco
data_list$`2018` <- data_list$`2018` %>% select(-est_f_caso)
data_list$`2019` <- data_list$`2019` %>% select(-est_f_caso)
data_list$`2020` <- data_list$`2020` %>% select(-est_f_caso)
```




**¿CUÁLES VARIABLES SE ESTARÍAN SACRIFICANDO?**

```{r}
# Cambiar tipo de las variables 
excepciones <- c("FEC_NOT", "EDAD","FEC_CON","INIC_SIN","FEC_HOS","FEC_DEF","FECHA_NTO","FEC_ARC_XL","FEC_AJU","edad_agre","fec_hecho")

fechas <- c("FEC_NOT", "FEC_CON","INIC_SIN","FEC_HOS","FEC_DEF","FECHA_NTO","FEC_ARC_XL","FEC_AJU","fec_hecho")

data_list <- lapply(data_list, function(df) {

  # Convertir todas las columnas a character, excepto las excepciones
  df[] <- lapply(names(df), function(col) {
    if(col %in% fechas){
      return(as.Date(df[[col]]))
    } else if (col %in% excepciones) {
      return(df[[col]])  
    } else {
      return(as.character(df[[col]]))  # convertir a character
    }
  })
  names(df) <- names(df)  # restaurar nombres

  # Ahora aplicar conversiones específicas
  df$EDAD <- as.numeric(df$EDAD)
  df$edad_agre <- as.numeric(df$edad_agre)

  return(df)
})

# Juntar las bases de datos: cuidado bases de diferente longitud
data <- bind_rows(data_list, .id = "ANO")
```


```{r}
data %>% filter(!is.na(cod_eve_old_2))%>% select(cod_eve, cod_eve_old, cod_eve_old_2, nombre_evento)
```

# Depuración de la base de datos

La base de datos está conformada por 205 variables, sin embargo, se
elimina las siguientes variables por no ser de relevancia para el
análisis:


1.  Nombre de la Unidad Primaria Generadora de Datos(**nom_upgd - nombre_upgd - nom_upgd_2**)

2.  Código y nombre del evento (**-cod_eve - evento - nombre_evento - cod_eve_old - cod_eve_old_2,**)

3.  Código asignado en el SGSSS a los prestadores de servicios de salud
    que se hayan registrado en el 'Registro Especial de Prestadores de
    Servicios de Salud' (**cod_pre**)

4.  Código asignado en el SGSSS a los prestadores de servicios de salud
    que indica sede ó territorio (**cod_sub**)

5.  Código Administradora responsable de la atención del paciente,
    asignado por MSP (**cod_ase**)

6.  Número del certificado defunción (**cer_def\_**)

7.  (**fec_arc_xl**) <----

7.  Fecha efectiva de digitación del registro o realizar un ajuste a un
    registro previo (**fec_aju\_**)
  
8.  Número de registros (**nreg**) - Estado de transformación de la
    notificación (**estadotran**)

9.  Fuerza (**fm_fuerza**) - Código de la Unidad Militar según tabla de
    Unidades Militares (**fm_unidad**)

10. Código de la Grado Militar según tabla de Grados Militares
    (**fm_grado**)
    
11. Para uso interno. Versión del SIVIGILA con la que fue grabado o actualizado el registro (**version - version_2**)    

11. Contexto de la notificación, sus categorías son: notificación
    rutinaria, búsqueda, activa Institucional, vigilancia intensificada,
    búsqueda activa Comunitaria, investigaciones (**Fuente**)
    

(**confirmados**)
(**va_sispro**)
(**esc_vict - esc_agre**)
(**fact_preci**)
(**vulnerab**)
(**otro_vuln**)
(**fact_preci**)
(**grupos** - **otro_grup**)
(**sust_intx**)
(**canal_pers**)
(**tcampo**)
(**tra_sexual**)
(**nna_snbf**)
(**consecutive - consecutive_origen**)
(**concat**)
(**calculo**)


```{r, include=FALSE}
data <- data %>%
  select(-nom_upgd,-nombre_upgd,-nom_upgd_2, ,
         -cod_eve,-evento,-nombre_evento,-cod_eve_old,-cod_eve_old_2, 
         -cod_pre,
         -cod_sub,
         -cod_ase,
         -cer_def,
         -fec_arc_xl,
         -fec_aju,
         -fm_fuerza,-fm_unidad,
         -fm_grado, 
         -version, -version_2,
         -estadotran, 
         -fuente)
         #-nreg,-mes_caso)
```
