---
title: "Depuración información reportada al SIVIGILA desde 2013 hasta 2023."
date: "2024-11-13"
output:
  pdf_document:
    toc: true
    number_sections: false
knitr:
  opts_chunk:
    echo: false
editor_options:
  markdown:
    wrap: 72
---

\newpage

# Información de la base de datos

# Lectura de la base de datos

```{r, include=FALSE}

knitr::opts_chunk$set(echo=FALSE)

source("../../utils/load_data.R")
library(here)
library(hms)
library(dplyr)
library(forcats)
library(lubridate)
library(stringr)
library(stringi)
library(readr)
library(sf)
library(janitor)
```

Los archivos originales enviados por el Instituto Nacional de Salud están en formato xlsx, sin embargo, dado su tamaño la memoria puede llenarse más fácilmente si se lee cada uno en este formato entonces se leyeron y guardaron en formato rds, asignando de una vez el tipo de dato a cada columna

```{r, warning=FALSE}
data_list <- list()

# Lectura de las bases años 2013 al 2023
for (year in 2013:2023) {
  data_ <- readRDS(paste0(here(),"/data/raw/SIVIGILA_rds/data_", year, ".rds"))
  data_list[[as.character(year)]] <- data_
}
# Eliminar última base leída
rm(data_)
```

La composición de las bases de datos es la siguiente:

```{r}
col_data <- tibble(
  year = names(data_list),
  n_columnas = sapply(data_list, ncol),
  n_filas = sapply(data_list, nrow)
)
col_data
```

Se utiliza la función `clean_names()` del paquete **janitor** para
limpiar y estandarizar los nombres de las variables de la base de datos.
Esto con el fin de facilitar la manipulación de los datos y garantizar
una estructura consistente para aplicar la misma lógica de depuración
utilizada en la base de datos de medata.

```{r}
data_list <- lapply(data_list, clean_names)
```

Luego, se cambia el tipo de las variables y se unen todas las bases

```{r}
# Cambiar tipo en variables especificas  
data_list$`2016`$fec_hecho <- as.Date(data_list$`2016`$fec_hecho, format="%d/%m/%Y")

excepciones <- tolower(c("FEC_NOT", "EDAD", "FEC_CON", "INIC_SIN", "FEC_HOS", "FEC_DEF", "FECHA_NTO", "FEC_ARC_XL", "FEC_AJU", "edad_agre", "fec_hecho","FECHAHORA"))

fechas <- tolower(c("FEC_NOT", "FEC_CON", "INIC_SIN", "FEC_HOS", "FEC_DEF", "FECHA_NTO", "FEC_ARC_XL", "FEC_AJU", "fec_hecho","FECHAHORA"))

data_list <- lapply(data_list, function(df) {

  # Convertir todas las columnas a character, excepto las excepciones
  df[] <- lapply(names(df), function(col) {
    if(col %in% fechas){
      return(as.Date(df[[col]]))
    } else if (col %in% excepciones) {
      return(df[[col]])  
    } else {
      return(as.character(df[[col]]))  # convertir a character
    }
  })
  names(df) <- names(df)  # restaurar nombres

  # Ahora aplicar conversiones específicas
  df$edad <- as.numeric(df$edad)
  df$edad_agre <- as.numeric(df$edad_agre)

  return(df)
})

# Crear variable para rastrear el origen del registro
for (nombre in names(data_list)) {
  data_list[[nombre]]$origen <- nombre
}

data <- bind_rows(data_list, .id = "ano")
# rm(data_list)
ncol_aux <- ncol(data)
```

# Depuración de la base de datos

La base de datos resultante está conformada por `r ncol_aux`
variables, sin embargo, se elimina las siguientes variables por no ser
de relevancia para el análisis o no identificar que representan:

1.  Nombre de la Unidad Primaria Generadora de Datos(**nom_upgd -
    nombre_upgd**)

2.  Código y nombre del evento (**-cod_eve - evento - nombre_evento -
    cod_eve_old**)

3.  Código asignado en el SGSSS a los prestadores de servicios de salud
    que se hayan registrado en el 'Registro Especial de Prestadores de
    Servicios de Salud' (**cod_pre**)

4.  Código asignado en el SGSSS a los prestadores de servicios de salud
    que indica sede ó territorio (**cod_sub**)

5.  Código Administradora responsable de la atención del paciente,
    asignado por MSP (**cod_ase**)

6.  Número del certificado defunción (**cer_def\_**)

7.  Fecha efectiva de digitación del registro o realizar un ajuste a un
    registro previo (**fec_aju\_**)

8.  Número de registros (**nreg**)

9.  Fuerza (**fm_fuerza**) - Código de la Unidad Militar según tabla de
    Unidades Militares (**fm_unidad**)

10. Código de la Grado Militar según tabla de Grados Militares
    (**fm_grado**)

11. Para uso interno. Versión del SIVIGILA con la que fue grabado o
    actualizado el registro (**version**)

12. Contexto de la notificación, sus categorías son: notificación
    rutinaria, búsqueda, activa Institucional, vigilancia intensificada,
    búsqueda activa Comunitaria, investigaciones (**Fuente**)

13. Estado de transformación de la notificación (**estadotran**)

14. No se identifican en el diccionario de datos o fuentes de
    información: **fec_arc_xl**, **confirmados**, **va_sispro**,
    **esc_vict, esc_agre**, **fact_preci**, **vulnerab**, **otro_vuln**,
    **grupos** , **otro_grup**, **sust_intx**, **canal_pers**,
    **tcampo**, **concat**, **calculo**,
    **consecutive_origen**,**est_f_caso**,**estado_final_de_caso**,**nom_est_f_caso**,**remit_aut**,**remit_just,grup_pob,sust_agr,sp_psic**

15. Las bases de datos del 2018,2019 y 2020 contenían un conjunto de
    variables nombradas con el siguiente patrón x[\#], en las cuales la
    mayoría de filas son NA. Dado que tampoco se logra identificar que
    representan, se eliminan.

```{r, include=FALSE}
data <- data %>%
  select(-nom_upgd,-nombre_upgd,
         -cod_eve,-evento,-nombre_evento,-cod_eve_old,
         -cod_pre,
         -cod_sub,
         -cod_ase,
         -cer_def,
         -fec_aju,
         -fm_fuerza,-fm_unidad, -fm_grado, 
         -version,
         -estadotran, -est_f_caso,-estado_final_de_caso,-nom_est_f_caso,
         -fuente,
         -fec_arc_xl, -confirmados, -va_sispro, -esc_vict, esc_agre, -fact_preci, -vulnerab, -otro_vuln, -grupos, -otro_grup, -sust_intx, -canal_pers, -tcampo,  -concat, -calculo, -consecutive_origen,-remit_aut,-remit_just,-gru_pob,-sust_agr,-sp_psic)
         
# Eliminar variables x[#]
data <- data %>%  select(-starts_with("x"))
```

Ahora bien, la variable **fecha_hora** solo aparecen en la base del
2021, toma como valor solo fechas, en ningún registro coincide con
**fec_hecho** y tampoco sirve para completarla porque no hay registros
donde tome valor y **fec_hecho** no. Por ende, se decide eliminarla. Al
igual que, **inf_pac_ma, esc_agre, aten_medic y otra_asp**, que están
presenten solo en la base de 2013. Y, **pob_lgtbi** que está presente
solo en las bases de 2015,2016 y 2017 dado a que en la ficha de estos
años se preguntaba si pertenecía a esta población pero desde la ficha de
2018 se pregunta directamente por la orientación sexual e identidad de
género.

```{r}
data <- data %>% select(-c(fecha_hora,inf_pac_ma,esc_agre,aten_medic,otra_asp,pob_lgtbi))

ncol_aux <- ncol(data)
nrow_aux <- nrow(data)
```

Así, queda una base de datos de `r nrow_aux` filas y `r ncol_aux` columnas.

## Filtros

Dado que el interés del estudio se centra en los casos de violencia en mujeres que ocurren en
Colombia, se filtra la base por sexo o identidad de género femenino y lugar de ocurrencia.


### Sexo

Esta variable se pide en la ficha de notificación de todos los años

```{r}
summary(as.factor(data$sexo))
```

### Identidad sexual

Se sabe que al notificar un caso se debe llenar una ficha de datos básicos y una ficha especifica del evento a notificar. De acuerdo a las fichas a las que se tiene acceso, esta variable aparece en la ficha de datos básicos luego del 2022 y en la ficha específica del evento a partir del año 2017 (inclusive). Su estructura es:

-   **Ficha básica:** hombre (1), mujer (2), hombre trans (3), mujer trans (4), otra (5)
-   **Ficha específica:** masculino (1), femenino (2), transgénero (3)

```{r}
data %>% count(year(fec_not),ident_gene)
```
Sin embargo, se puede observa que para años anteriores al 2022, la variable está tomando valores de 5 o 4. Tratando de tener consistencia con las fichas y de contar con la mayor cantidad posible de registros, se seleccionan los siguientes casos:

-   Los casos ocurridos desde 2013-2016 y que el sexo sea femenino
-   Los casos desde 2017-2022 donde la víctima se identifique como mujer o sea de sexo masculino y se identifique como transgénero
-   Los casos ocurridos en 2023-204 y las víctimas se identifiquen como mujer o mujer trans
-   Los casos donde no se conoce como se identifica la víctima pero que sea de sexo mujer

```{r}
data <- data %>% filter(
  (sexo == "F" & year(fec_not) < 2017) |
  (year(fec_not) >= 2017 & year(fec_not) < 2023 & (ident_gene == "2" | (ident_gene == "3" & sexo == "M"))) |
  (year(fec_not) %in% c(2023, 2024) & ident_gene %in% c("2", "4")) |
  (is.na(ident_gene) & sexo == "F")
)
```

De esta manera, se pasaría de una base de `r nrow_aux` filas a  `r nrow(data)` filas. 

**Nota:** Si se consideran los casos antes del 2023 donde ident_gene == 4 se rescatarían solo 318 registros más.


### País de ocurrencia
En cuanto a la información sobre el país de ocurrencia del hecho, se encuentran las siguientes variables:
- **cod_pais_o**
- **pais_ocurrencia**
- **npais_proce**

```{r}
data %>% count(year(fec_not),pais_ocurrencia)
```

La variable **pais_ocurrencia** solo aparece en años 2022 y 2023 mientras que el **cod_pais_o** (código del país de ocurrencia) está presente para todos los años sin ningún valor NA. Dado esto, se decide filtrar la base de datos para aquellos casos donde el valor de cod_pais_o sea igual a 170, lo que representa a Colombia.


```{r}
nrow_aux <- nrow(data)
data <- data %>% filter(cod_pais_o == 170)
```

Sin embargo, se sigue notando que, aunque la mayoría de los casos corresponden a Colombia, existen algunos valores de **npais_proce** que corresponden a Venezuela y valores NA. Aunque la cantidad de casos fuera de Colombia es baja, se decide eliminar estos registros para mantener la consistencia en la variable de ocurrencia, asegurando que solo se incluyan casos de Colombia.


```{r}
summary(as.factor(data$npais_proce))

data <- data %>% filter(npais_proce != "VENEZUELA" | is.na(npais_proce))
```
Así, se pasaría de una base de `r nrow_aux` filas a  `r nrow(data)` filas. Como todos los casos corresponden a reportes hechos en Colombia, se eliminan las tres variables relacionadas pues no tienen variabilidad entre ellas.

```{r}
data <- data %>% select(-c(cod_pais_o, pais_ocurrencia, npais_proce))
```


## Identificador

Esta variable no aparece en el diccionario de datos pero se asume por nombre que corresponde a la variable **NUM_CON** del diccionario y la cual corresponde a: "Se asigna un valor consecutivo para cada reporte generado por la misma UPGD en la misma semana por evento". Al analizar si tiene valores repetidos se encontró que:

```{r}
data %>%  filter(duplicated(consecutive))
```

Por ende, se podría tomar como un identificador del registro en caso de ser necesario

## Clasificación del caso

La variable clasificación inicial del caso (**tip_cas\_**) puede tomar
los siguientes valores: 1 = Sospechoso, 2 = Probable, 3 = Confirmado por
Laboratorio, 4 = Confirmado por Clínica, 5 = Confirmado por Nexo
Epidemiológico.

```{r}
summary(as.factor(data$tip_cas))
```

La mayoría de casos resultan como casos son sospechosos. Y solo 11 de ellos resultan como probables. Lo que indica que fueron detectados de forma oportuna. Se evalúa la variable de seguimiento del caso (**ajuste**) para estudiar el comportamiento del proceso, pues se ve que algunos casos cambiaron:

```{r}
summary(as.factor(data$ajuste))
```

Esta variable se registra posterior de obtener resultados de laboratorio o análisis del caso y toma los valores de:

-   0 = No aplica (es el valor por defecto del sistema si el caso es nuevo o no ha sido ajustado)
-   3 = Confirmado por laboratorio
-   4 = Confirmado por clínica
-   5 = Confirmado por nexo epidemiológico
-   6= Descartado: indica que los casos fueron descartados, entonces no son estudio de violencia de género, por tanto se descartan de la base de datos.
-   7= Otra actualización:indica que se modificó algún campo de la ficha, los únicos que no se pueden modificar son código de evento, Upgd, numero de id, fecha de notificación.
-   D = Descarte por error de digitacion

Dado lo anterior, y que el estado final del caso no brinda información adicional relevante para el análisis, se elimina los registros que fueron descartados y estas dos variables. Además, los casos de *2,9996 y 9997* se convierten a NA

```{r}
nrow_aux <- nrow(data)
data <- data %>% mutate(
  ajuste = case_when(
    ajuste %in% c("2", "9996", "9997") ~ NA_character_,
    TRUE ~ ajuste)) 

data <- data %>% filter(ajuste != "6" | is.na(ajuste))
```

```{r}
summary(as.factor(data$ajuste))
```
 
```{r}
data <- data %>% select(-c(tip_cas,ajuste))
```

**Nota:** En la base de datos de MEData aparece la variable **clasificación final** pero en esta base no, el diccionario indica que **ajuste** corresponde a seguimiento y clasificación final del caso, o sea, que indica también el estado final del caso. 


## Fechas

Se cuenta con las siguientes fechas:

-   **Fecha de notificiación (fec_not)**: fecha en la que se está
    informando el evento al siguiente nivel por cualquier mecanismo, en
    especial para los eventos de notificación inmediata.

-   **Consulta (fec_con)**: fecha en la que consultó el paciente.

-   **Inicio de síntomas (ini_sin\_)**: fecha del primer día en que el
    paciente inició síntomas.

-   **Hospitalización (fec_hos\_)**: fecha en la que el paciente fue
    hospitalizado como consecuencia del evento.

-   **Defunción (fec_def\_)**: fecha en la que el paciente fallece como
    consecuencia del evento.

-   **Nacimiento (fecha_nto\_)** fecha de nacimiento de la paciente

-   **Hecho (fec_hecho)**: fecha en que ocurrió el hecho o evento

A continuación, se presenta la composición de estas variables:

```{r}
data_aux <- data %>% mutate(ini_sin = as.Date(ini_sin))
date_vars <- data_aux[, sapply(data_aux, inherits, what = "Date")]

resumen_fechas <- sapply(date_vars, function(x) {
  c(
    total_NA = sum(is.na(x)),
    fecha_min = as.character(min(x, na.rm = TRUE)),
    fecha_max = as.character(max(x, na.rm = TRUE))
  )
})

t(resumen_fechas)
```
Se observa que la única columna fecha que no tiene valores faltantes es **fec_not**.

### Inconsistencias

Se encontró que algunos registros parecen tomar fechas genéricas. Para ilustrarlo, se muestra algunos casos de fecha de nacimiento **(fecha_nto\_)** y fecha del hecho **(fec_hecho)**:

```{r}
data  %>% filter(
  ((month(fecha_nto) == 1 & day(fecha_nto) == 1) | (month(fec_hecho) == 1 & day(fec_hecho) == 1)) & fec_hecho != fec_not) %>% 
  select(fecha_nto,fec_hecho,fec_not) %>% head(5)
```

En algunos casos estas fechas genéricas corresponden a valores inconsistentes que tomaba el registro (números únicos o letras) y que al pasar a formato date se convirtieron también en fechas. **La única fecha en la que no pasa esto es en fec_not**.

Teniendo en cuenta todo lo anterior, se decide quedarse solo con la **fecha de notificación**

**Nota: no se eliminan aún para analizar la edad de la víctima**

## Información de la víctima

### Edad de la víctima (edad\_,uni_med\_,grupo_edad_ciclo,grupo_edad_quinque)

La edad de la víctima se registra en diferentes medidas (**uni_med**):
años(1), meses(2), días(3), horas(4), minutos(5). Existen algunos casos
donde la unidad de medida o la edad son 0:

```{r}
data %>% filter(uni_med == 0 | edad == 0) %>% count(uni_med,edad,con_fin,origen)
```
El diccionario de datos indica que se registra 0 en la edad solo para mortinatos o evento In Utero y en estos casos, debe asignarse por defecto en unidad de medida el mismo valor (cero). Además, la ficha de notificación 2024 agrega: "La unidad de medida 0='no aplica', **solo puede ser utilizada para el evento 215 defectos congénitos**, cuando el diagnóstico se realiza prenatal". 

```{r}
nrow_aux <- nrow(data)
data <- data %>% filter(uni_med != 0) 
```

Dado esta inconsistencia en la información y el interés del estudio, se eliminan `r nrow_aux - nrow(data)` estos registros, quedando una base de datos de `r nrow(data)`, donde la distribución de la edad es:

```{r}
summary(data$edad)
```

Luego, también se encuentra que para algunos registros la unidad de medida son incorrectas.

```{r, include = FALSE}
data <- data %>%
  mutate(
    edad_hecho = case_when(
      uni_med == 1 ~ floor(as.numeric(
        difftime(fec_hecho, fecha_nto, units = "days")
      ) / 365.25),
      # Años
      uni_med == 2 ~ floor(as.numeric(
        difftime(fec_hecho, fecha_nto, units = "days")
      ) / 30.44),
      # Meses
      uni_med == 3 ~ floor(as.numeric(
        difftime(fec_hecho, fecha_nto, units = "days")
      )),
      # Días
      uni_med == 4 ~ floor(as.numeric(
        difftime(fec_hecho, fecha_nto, units = "hours")
      )),
      # Horas
      uni_med == 5 ~ floor(as.numeric(
        difftime(fec_hecho, fecha_nto, units = "mins")
      )),
      # Minutos
      TRUE ~ NA_real_
    ),
    edad_notif = case_when(
      uni_med == 1 ~ floor(as.numeric(
        difftime(fec_not, fecha_nto, units = "days")
      ) / 365.25),
      # Años
      uni_med == 2 ~ floor(as.numeric(
        difftime(fec_not, fecha_nto, units = "days")
      ) / 30.44),
      # Meses
      uni_med == 3 ~ floor(as.numeric(
        difftime(fec_not, fecha_nto, units = "days")
      )),
      # Días
      uni_med == 4 ~ floor(as.numeric(
        difftime(fec_not, fecha_nto, units = "hours")
      )),
      # Horas
      uni_med == 5 ~ floor(as.numeric(
        difftime(fec_not, fecha_nto, units = "mins")
      )),
      # Minutos
      TRUE ~ NA_real_
    )) 

```

Las variables **edad_hecho** y **edad_notif** se calcularon como la
diferencia en tiempo entre la fecha de nacimiento y la fecha del hecho y
notificación, respectivamente, según la unidad de medida. Luego, si se
compara la edad original con las edades calculadas la diferencia es
evidente, demostrando que la unidad de medida es incorrecta. Por ejemplo:

```{r}
data_aux <- data %>% filter(
  (uni_med == 2 & abs(edad - edad_notif) > 12) |
    (uni_med == 3 & abs(edad - edad_notif) > 30) |
    (uni_med == 4 & abs(edad - edad_notif) > 24) |
    (uni_med == 5 & abs(edad - edad_notif) > 60)
) %>% select(uni_med, edad,edad_hecho,edad_notif,
             fecha_nto,
             fec_hecho,
             fec_not) 
data_aux %>% slice_sample(n=10)
```

Dado que estos registros corresponden al `r round(((nrow(data_aux)*100)/nrow(data))*100,2)` de la base de datos y volver a calcular la edad como la diferencia entre fecha nacimiento y fecha notificación o hecho, no es totalmente confiable por lo que vio en la sección anterior, se decide conservar la edad que se registra en las bases y eliminar estos registros con inconsistencias

```{r}
nrow_aux <- nrow(data)
data <- data %>% filter(is.na(edad_notif) | !(
    (uni_med == 2 & abs(edad - edad_notif) > 12) |
    (uni_med == 3 & abs(edad - edad_notif) > 30) |
    (uni_med == 4 & abs(edad - edad_notif) > 24) |
    (uni_med == 5 & abs(edad - edad_notif) > 60)
))
```

Se eliminan `r nrow_aux - nrow(data)` registros, quedando una base de
datos de `r nrow(data)`, donde la distribución de la edad es:

```{r}
summary(data$edad)
```

Luego, para un mejor manejo se pasa la edad original a años, donde la distribución de la edad es:

```{r}
data <- data %>%
  mutate(edad_ = case_when(
    uni_med == 1 ~ edad,                           # Años, se mantiene igual
    uni_med == 2 ~ edad / 12,                      # Meses a años
    uni_med == 3 ~ edad / 365.25,                  # Días a años 
    uni_med == 4 ~ edad / (365.25 * 24),           # Horas a años
    uni_med == 5 ~ edad / (365.25 * 24 * 60)       # Minutos a años
  ) %>% floor())
```


```{r}
summary(data$edad_)
```
```{r}
data <- data %>% select(-c(edad_hecho,edad_notif,uni_med,edad))
```


### Fecha de notificación

Se eliminan las columnas de fechas a excepción de fecha de notificación
y se crea una nueva variable solo con el año de notificación llamada **año_not**

```{r}
data <- data %>% select(-c(fecha_nto,fec_def,fec_hos,fec_con,ini_sin,fec_hecho))
```

```{r}
data <- data %>% mutate(
  año_not = year(fec_not))

summary(as.factor(data$año_not))
```

### Nacionalidad
Se cuenta con el código (**nacionalidad**) y nombre de la nacionalidad (**nombre_nacionalidad**), que corresponde al estado o nación que
pertenece la víctima según su documento de identificación. 

```{r}
nrow_data <- data %>% filter(is.na(nacionalidad) | is.na(nombre_nacionalidad)) %>% nrow()
```
Sin embargo, `r nrow_data` registros tienen información faltante en ambas variables, lo que corresponde a un `r round((nrow_data*100)/nrow(data),2)`% de la base de datos. Dado que es un porcentaje alto y se cuenta con lugar de residencia para rastrear a la víctima, se concluye que es preferible eliminar estas dos columnas a eliminar esa cantidad de registros

```{r}
data <- data %>% select(-c(nacionalidad,nombre_nacionalidad))
```

### Lugar de residencia
#### País
Se cuenta con el código y el nombre del país donde reside la víctima al momento de la notificación

```{r}
data %>% count(cod_pais_r,pais_residencia)
```

A pesar de tener tantos registros con valores faltantes en ambas variables, se comprobó que pueden ser llenados con información del departamento y municipio de residencia. Por lo tanto, se comienza verificando que los códigos sean correctos, asumiendo que siguen la norma ISO 3166-1 numérico
[*Ver*](https://www.datosmundial.com/codigos-de-pais.php)

```{r}
unique(data$cod_pais_r)
```
Se encontraron varias inconsistencias de escrituras pero relacionadas al formato, todos los códigos están correctamente relacionados con el país al que corresponden.

```{r}
data <- data %>% mutate(cod_pais_r = case_when(
  cod_pais_r == "76" ~ "076",
  cod_pais_r == "32" ~ "032",
  cod_pais_r == "4" ~ "004",
  cod_pais_r == "50" ~ "050",
  cod_pais_r == "86" ~ "086",
  TRUE ~ cod_pais_r
))
```

Luego de hacer el cambio de esas inconsistencias, se modifica también la escritura de algunos países

```{r}
data <- data %>%
  mutate(pais_residencia = pais_residencia %>%
           str_replace_all("[\\s\\u00A0]+", " ") %>%  # reemplaza espacios raros por uno solo
           str_trim()) %>%
  mutate(pais_residencia = case_when(
    pais_residencia == "REPUBLICA DEMOCRÁTICA DEL CONGO" ~ "República Democrática Del Congo",
    pais_residencia == "TERRITORIO OCUPADO DE PALESTINA" ~ "Palestina",
    pais_residencia == "LIBANO" ~ "Líbano",
    pais_residencia == "REPÚBLICA ÁRABE SIRIA" ~ "Siria",
    pais_residencia == "REINO UNIDO DE GRAN BRETAÑA E IRLANDA DEL" ~ "Reino Unido",
    pais_residencia == "KIRGUISTÁN" ~ "Kirguistán",
    pais_residencia == "TERRITORIO BRITÁNICO DEL OCÉANO ÍNDICO" ~ "Territorio Británico Del Océano Índico",
    TRUE ~ str_to_title(pais_residencia)
  ))

```

#### Departamento
**departamento_residencia** representa el nombre del departamento y **cod_dpto_r** su respectivo código. Para verificar la concordancia de los códigos y nombres se utiliza la base oficial de DIVIPOLA:

```{r, message=FALSE, warning=FALSE}
DIVIPOLA <- load_data("DIVIPOLA.xlsx", type = "auxiliary", col_types = c("text", "text", "text", 
        "text", "text","text"))
```

1.  Se comienza analizando los departamentos que no se encuentran en la lista de DIVIPOLA:

```{r}
data %>%
  filter(!str_to_lower(departamento_residencia) %in% str_to_lower(DIVIPOLA$nombre_departamento))  %>% group_by(cod_dpto_r,departamento_residencia) %>% summarise(cantidad = n(), .groups = "drop")
```
En la mayoría de los casos no se encuentran porque tienen diferencia de escritura. En los casos en que la víctima reside en el exterior, se cambia el valor de esta variable a la siguiente estructura: *Depto[País]*

```{r}
data <- data %>% 
  mutate(
    departamento_residencia = case_when(
      departamento_residencia %in% c("PROCEDENCIA DESCONOCIDA","EXTERIOR") & !is.na(pais_residencia) ~ paste0("Depto[", pais_residencia, "]"),
      departamento_residencia %in% c("PROCEDENCIA DESCONOCIDA","EXTERIOR") & is.na(pais_residencia) ~ NA_character_,
      departamento_residencia == "ATLANTICO" ~ "Atlántico",
      departamento_residencia %in% c("BOGOTA","11") ~ "Bogotá, D.c.",
      departamento_residencia == "BOLIVAR" ~ "Bolívar",
      departamento_residencia == "BOYACA" ~ "Boyacá",
      departamento_residencia == "CAQUETA" ~ "Caquetá",
      departamento_residencia == "CORDOBA" ~ "Córdoba",
      departamento_residencia == "CHOCO" ~ "Chocó",
      departamento_residencia == "GUAJIRA" ~ "La Guajira",
      departamento_residencia == "NORTE SANTANDER" ~ "Norte De Santander",
      departamento_residencia == "QUINDIO" ~ "Quindío",
      departamento_residencia == "VALLE" ~ "Valle Del Cauca",
      departamento_residencia == "SAN ANDRES" ~ "Archipiélago De San Andrés, Providencia Y Santa Catalina",
      departamento_residencia == "GUAINIA" ~ "Guainía",
      departamento_residencia == "VAUPES" ~ "Vaupés",
      departamento_residencia == "1" ~ NA_character_,
      TRUE ~ str_to_title(departamento_residencia)
    )
  )
```

2.  Analizando que códigos no están en la lista. Se encontraron los siguientes:

```{r}
data %>%
  filter(!cod_dpto_r %in% DIVIPOLA$codigo_dane_departamento) %>% group_by(cod_dpto_r,departamento_residencia) %>% summarise(cantidad = n(), .groups = "drop")
```
Para los casos *5* y *8* se cambia a *05* y *08* respectivamente. Para los casos donde **departamento_residencia** es un lugar del exterior se cambia a 0, indicando "No aplica". Para los casos donde el departamento es NA se convierte código a NA y para los casos donde departamento es *Bogotá, D.c.* se cambia a *11*, dado que el municipio indica que efectivamente corresponde a casos donde la víctima residía en Bogotá

```{r}
data <- data %>% mutate(cod_dpto_r = case_when(
  cod_dpto_r == "5" ~ "05",
  cod_dpto_r == "8" ~ "08",
  str_detect(departamento_residencia, "^Depto\\[.*\\]$")~ "0",
  is.na(departamento_residencia) ~ NA_character_,
  departamento_residencia == "Bogotá, D.c." ~ "11",
  TRUE ~ cod_dpto_r
))
```

3.  Los casos donde hay discordancia entre el código y el nombre del
    departamento son:
```{r}
data %>%
  left_join(
    DIVIPOLA %>% distinct(codigo_dane_departamento, .keep_all = TRUE),
    by = c("cod_dpto_r" = "codigo_dane_departamento")
  ) %>% filter(str_to_lower(departamento_residencia) != str_to_lower(nombre_departamento)) %>% group_by(cod_dpto_r, departamento_residencia) %>% summarise(cantidad = n(), .groups = "drop")
```
No hay discordancias.

```{r}
data %>% count(cod_dpto_r,departamento_residencia)
```

#### Municipio
*municipio_residencia** representa el nombre del departamento y **cod_mun_r** su respectivo código. Este código está compuesto por los últimos tres dígitos del código Divipola para cada municipio

1.  Primero se verifica que códigos no están en la lista oficial, se encontraron los
    siguientes:

```{r}
data_aux %>%
  mutate(cod_mun = ifelse(!is.na(cod_mun_r) & cod_mun_r != "0" & !is.na(cod_dpto_r) & cod_dpto_r != "0", paste0(cod_dpto_r, cod_mun_r), cod_mun_r)) %>%
  filter(!cod_mun %in% DIVIPOLA$codigo_dane_municipio)  %>% 
  count(cod_mun_r, municipio_residencia,departamento_residencia, name = "cantidad")
```
Se encontraron varias inconsistencias como:

-   Valor *000* que corresponde a casos donde el valor en **municipio_residencia** indicaban el departamento pero que el municipio es desconocido, por ejemplo: * VALLE. MUNICIPIO DESCONOCIDO. En estos casos se cambia el valor de *cod_mun_r* a NA
-   Valor *000* u otros que corresponden a casos donde el valor en **municipio_residencia** es *EXTERIOR. PAÍS DESCONOCIDO* o *EXTERIOR_[PAÍS]*. En estos casos se cambia el valor de *cod_mun_r* a 0

```{r}
data_aux <- data %>%
  mutate(
    cod_mun_r = case_when(
      str_detect(municipio_residencia, "^\\*\\s+.+\\.\\s+MUNICIPIO DESCONOCIDO$") ~ NA_character_, 
      str_detect(municipio_residencia, "^\\*\\s+[A-ZÁÉÍÓÚÑ\\s]+SIN MUNICIPIO$") ~ NA_character_,  
      str_detect(municipio_residencia, "^EXTERIOR_[A-ZÁÉÍÓÚÑ ]+$") ~ "0",
      municipio_residencia %in% c("* EXTERIOR. PAÍS DESCONOCIDO") ~ "0",
      municipio_residencia == "* PROCEDENCIA DESCONOCIDA" ~ NA_character_,
      # municipio_residencia == ""
      TRUE ~ cod_mun_r
    )
  )
```


### Estrato

```{r}
summary(as.factor(data$estrato))
```

Esta variable es información de la ficha de datos básicos que se debe registrar para cualquier evento que se reporta al SIVIGILA. Sin embargo, no se encuentra información para los años 2013 al 2017, pero sí para los años posteriores lo que puede explicar porqué la gran cantidad de NA

```{r}
table(as.factor(data$estrato),as.factor(year(data$fec_not)))
```

### Edad de la víctima
  [5] "edad"                                               
  [6] "uni_med" 
  
  
### Sexo

```{r}
summary(as.factor(data$sexo))
```

### Identidad género

Según el diccionario de la base de datos, la variable de identidad de género (**ident_gene**) toma valores de: Masculino(1), Femenino(2) y Transgénero(3).

Según el filtro hecho en secciones anteriores, solo se cuenta con categoría femenino y transgénero, pues no se estudia la violencia de género hacia los hombres.
```{r}
summary(as.factor(data$ident_gene))
```


### Orientación sexual 

De acuerdo a las fichas de notificación y el diccionario de la
base de datos, los niveles de esta variable son:
homosexual(1),bisexual(2),heterosexual(5) y asexual(6). Sin embargo,
esta variable también toma valor 3 y 4.

```{r}
summary(as.factor(data$orient_sex))
```


Al notificar un caso se llena una ficha de datos básicos y una ficha
relacionada al evento. Ambas fichas en las versiones recientes piden la
orientación sexual. Sin embargo, la clasificación en la ficha de datos
tiene una codificación diferente: heterosexual(1), gay/lesbiana(2),
bisexual(3) y otra(4). Para evitar cruces se reduce a dos categorías:


Orientación Sexual, Identidad y expresiones de género no hegemónicas
(OSIEG no Hegemónicas), y heterosexual.

**¿qué vamos a priorizar para 1? ¿Homosexual o heterosexual?**

```{r, include=FALSE}
aux <- data %>% mutate(orient_sex =
                          case_when(as.character(orient_sex) %in% c("1","2","3","6") ~ "OSIEG no hegemónicas",
                                    as.character(orient_sex) %in% c("5") ~ "Heterosexual",
                                    as.character(orient_sex) == "4" ~ "Otra",
                                    TRUE ~ NA_character_))
```




### Grupo poblacional
priv_liber, desmov_rei,nna_snbf,vic_conflic pueden completar gp_carcela,
gp_desmovi, gp_pobicfb y gp_vic_vio otra_situa creo que puede servir
para completar gp_otros. Solo está en la base de 2013-2017 y si vemos
las fichas en estos años hay la opción de seleccionar otro pero luego no
[76] "desmov_rei" 
[80] "nna_snbf"
[81] "priv_liber"                                          
[83] "otra_situa" 
 [82] "vic_confli"
[15] "gp_discapa"                                         
 [16] "gp_desplaz"                                         
 [17] "gp_migrant"                                         
 [18] "gp_carcela"                                         
 [19] "gp_gestan"                                          
 [20] "gp_indigen"                                         
 [21] "gp_pobicfb"                                         
 [22] "gp_mad_com"                                         
 [23] "gp_desmovi"                                         
 [24] "gp_psiquia"                                         
 [25] "gp_vic_vio"                                         
 [26] "gp_otros"  

#### Semanas de gestación
[103] "sem_ges" 

#### Madre cabeza de familia
 [78] "mujer_cabf"
 [106] "persona_con_jefatura_de_hogar"
persona_con_jefatura completar a mujer_cabf

#### Pertenencia étnica
nom_grupo solo toma valor a partir de 2018
[104] "nom_grupo"  
 [14] "per_etn" 
 
#### Consumidora de SPA
  [74] "consum_spa" 

### Actividad u ocupación
campesino, ama_De_cas y tra_Sexual puede completar a actividad
 [12] "ocupacion"
 [73] "actividad"  
 [75] "tra_sexual"
  [77] "campesino"
   [79] "ama_de_cas"

## Información del agresor
### Edad agresor
cuidado hay edades en cero, seguro los años donde no se pidió esta
información en la ficha

## Información del hecho

### Lugar de procedencia/ocurrencia del hecho

#### Departamento
  [9] "cod_dpto_o"  
  [41] "departamento_ocurrencia"   
#### Municipio
 [10] "cod_mun_o" 
 [42] "municipio_ocurrencia"
 
#### Área 
 [11] "area"     

### Hora del hecho
esta en tipo character hasta 2017 toma valores coherentes con hora. En
2018 toma decimales y en el resto toma valores boolean o NA. Se atribuye
a que apartir de cierta versión no se pide la hora

 [58] "hora_hecho"   

### Modalidad de violencia
 [47] "naturaleza" [96] "nat_viosex" 

### Mecanismo o arma
otra_arma, arma, otro_mec, mecanismo_utilizado... para completar a armas
[53] "otra_arma"                                           [99] "arma"  
 [54] "otro_mec"                                           [108] "mecanismo_utilizado_para_la_agresion"  
 [55] "cual_o_mec" 
 [52] "armas"

#### Quemaduras
[84] "que_cara"                                           
 [85] "que_cuello"                                         
 [86] "que_mano"                                           
 [87] "que_pie"                                            
 [88] "que_pliegu"                                         
 [89] "que_genita"                                         
 [90] "que_tronco"                                         
 [91] "que_miesup"                                         
 [92] "que_mieinf"                                         
 [93] "cla_gra"                                            
 [94] "ext_que"   

### Escenario
otro_esce puede completar a escenario
 [59] "escenario"
  [60] "otro_esce" 

### Ámbito lugar
[100] "ambito_lug"

### Presencia de alcohol o sustancias
presencia_de_alcohol completar a sust_vict
 [56] "sust_vict"
  [107] "presencia_de_alcohol_u_otra_sustancia_en_la_victima"
 
### Atencedente de violencia
[48] "antec"     

### Hecho dentro del conflicto armado
[61] "zona_conf"

## Información del agresión
### Edad
[49] "edad_agre"    

### Sexo
[50] "sexo_agre"   

### Convivencia con la víctima
 [51] "conv_agre"   

## Información de la atención

### Lugar de notificación

#### Departamento
[29] "cod_dpto_n"
 [45] "departamento_notificacion" 

#### Municipio
[30] "cod_mun_n"  
 [46] "municipio_notificacion"  

### Tipo de seguridad social
[13] "tip_ss"  

### Datos epidemiológicos
  [3] "semana"                                             
  [4] "ano" 
  
  
```{r}
data %>% count(month(fec_not),año_not,ano,origen)
```
  
NOTA: Hay casos donde el año de notificación difiere con el año de la semana epidemiologica, puede ser porque la última semana en algún calendario epidemiologico, incluye días de la primer semana del año sigueinte. Pero cómo explicar inconsistencias en meses más avanzados? Porque así se tome o no días del meses sigueitne, esta en el mismo año
  
### Hospitalización
 [34] "pac_hos" 
 
### Atención en salud mental
[62] "ac_mental" 

### Laboratorios
 [63] "sp_its"                                             
 [64] "prof_hep_b"                                         
 [65] "prof_otras"
 
### Anticoncepción de emergencia
[66] "ac_anticon" 

### Orientación
[67] "ac_ive" 

### Informe a autoridades competente

inf_autpj y inf_autfis completa a inf_aut
r_protect completar a remit_prot

[68] "inf_aut"                                            
 [69] "inf_autpj"                                          
 [70] "inf_autfis"                                         
 [71] "remit_prot"                                         
 [72] "r_protec" 

### Recolección evidencia medicina legal
 [95] "evi_mlegal"  
 
### Condición final de la víctima al momento de la notificación
[36] "con_fin"
#### Causa básica de defunción
[40] "cbmte"

## Valores faltantes
### Relacionar valores
## Registros duplicados
## Conversión a factor
## Orden de las columnas
# Base de datos depurada
# Resumen










