---
title: "Depuración información reportada al SIVIGILA desde 2013 hasta 2024."
date: "2025-07-02"
output:
  pdf_document:
    toc: true
    number_sections: false
knitr:
  opts_chunk:
    echo: false
editor_options:
  markdown:
    wrap: 72
---

\newpage

# Información de la base de datos

Este reporte describe la depuración realizada a la información
proporcionada por el Instituto Nacional de Salud de Colombia sobre los
casos sospechosos o probables de violencia de género que fueron
reportados al SIVIGILA durante 2013 y 2024.

-   **Información sobre las variables:** se cuenta con un diccionario de
    datos que enviaron junto a las bases [(Ver
    aquí)](https://www.ins.gov.co/BibliotecaDigital/diccionario-datos-basicos-.pdf).
    Este diccionario tiene varibales de todos los eventos notificados al
    SIVIGILA, por lo tanto, el diccionario solo con las variables de
    interés se encuentra en *data/raw/SIVIGILA/diccionario_red.pdf*.
    Adicional, se cuenta con algunas de las fichas de notificación al
    SIVIGILA que contienen indicaciones sobre muchas variables, la más
    actualizada es la ficha de 2024 [(Ver
    aquí)](https://www.ins.gov.co/buscador-eventos/Lineamientos/875_Violencia_Genero_2024.pdf).

# Lectura de la base de datos

```{r, include=FALSE}

knitr::opts_chunk$set(echo=FALSE)

source("../../utils/load_data.R")
library(data.table)
library(here)
library(hms)
library(dplyr)
library(forcats)
library(lubridate)
library(stringr)
library(stringi)
library(readr)
library(sf)
library(janitor)
library(knitr)
```

Los archivos originales enviados por el Instituto Nacional de Salud
están en formato xlsx, sin embargo, dado su tamaño la memoria puede
llenarse más fácilmente si se lee cada uno en este formato entonces se
leyeron y guardaron en formato rds, asignando de una vez el tipo de dato
a cada columna

```{r, warning=FALSE}
data_list <- list()

# Lectura de las bases años 2013 al 2023
for (year in 2013:2023) {
  data_ <- readRDS(paste0(here(),"/data/raw/SIVIGILA_rds/data_", year, ".rds"))
  data_list[[as.character(year)]] <- data_
}
# Eliminar última base leída
rm(data_)
```

La composición de las bases de datos es la siguiente:

```{r}
col_data <- tibble(
  year = names(data_list),
  n_columnas = sapply(data_list, ncol),
  n_filas = sapply(data_list, nrow)
)
col_data
```

Se utiliza la función `clean_names()` del paquete **janitor** para
limpiar y estandarizar los nombres de las variables de la base de datos.
Esto con el fin de facilitar la manipulación de los datos y garantizar
una estructura consistente para aplicar la misma lógica de depuración
utilizada en la base de datos de MEData.Luego, se cambia el tipo de las
variables y se unen todas las bases.

```{r}
data_list <- lapply(data_list, clean_names)
```

```{r}
# Cambiar tipo en variables especificas  
data_list$`2016`$fec_hecho <- as.Date(data_list$`2016`$fec_hecho, format="%d/%m/%Y")

excepciones <- tolower(c("FEC_NOT", "EDAD", "FEC_CON", "INIC_SIN", "FEC_HOS", "FEC_DEF", "FECHA_NTO", "FEC_ARC_XL", "FEC_AJU", "edad_agre", "fec_hecho","FECHAHORA"))

fechas <- tolower(c("FEC_NOT", "FEC_CON", "INIC_SIN", "FEC_HOS", "FEC_DEF", "FECHA_NTO", "FEC_ARC_XL", "FEC_AJU", "fec_hecho","FECHAHORA"))

data_list <- lapply(data_list, function(df) {

  # Convertir todas las columnas a character, excepto las excepciones
  df[] <- lapply(names(df), function(col) {
    if(col %in% fechas){
      return(as.Date(df[[col]]))
    } else if (col %in% excepciones) {
      return(df[[col]])  
    } else {
      return(as.character(df[[col]]))  # convertir a character
    }
  })
  names(df) <- names(df)  # restaurar nombres

  # Ahora aplicar conversiones específicas
  df$edad <- as.numeric(df$edad)
  df$edad_agre <- as.numeric(df$edad_agre)

  return(df)
})

# Crear variable para rastrear el origen del registro
for (nombre in names(data_list)) {
  data_list[[nombre]]$origen <- nombre
}

data <- bind_rows(data_list, .id = "ano")
# rm(data_list)
ncol_aux <- ncol(data)
```

# Depuración de la base de datos

La base de datos resultante está conformada por `r ncol_aux` variables,
sin embargo, se elimina las siguientes variables por no ser de
relevancia para el análisis o no identificar que representan:

1.  Nombre de la Unidad Primaria Generadora de Datos(**nom_upgd -
    nombre_upgd**)

2.  Código y nombre del evento (**-cod_eve - evento - nombre_evento -
    cod_eve_old**)

3.  Código asignado en el SGSSS a los prestadores de servicios de salud
    que se hayan registrado en el 'Registro Especial de Prestadores de
    Servicios de Salud' (**cod_pre**)

4.  Código asignado en el SGSSS a los prestadores de servicios de salud
    que indica sede ó territorio (**cod_sub**)

5.  Código Administradora responsable de la atención del paciente,
    asignado por MSP (**cod_ase**)

6.  Número del certificado defunción (**cer_def\_**)

7.  Fecha efectiva de digitación del registro o realizar un ajuste a un
    registro previo (**fec_aju\_**)

8.  Número de registros (**nreg**)

9.  Fuerza (**fm_fuerza**) - Código de la Unidad Militar según tabla de
    Unidades Militares (**fm_unidad**)

10. Código de la Grado Militar según tabla de Grados Militares
    (**fm_grado**)

11. Para uso interno. Versión del SIVIGILA con la que fue grabado o
    actualizado el registro (**version**)

12. Contexto de la notificación, sus categorías son: notificación
    rutinaria, búsqueda, activa Institucional, vigilancia intensificada,
    búsqueda activa Comunitaria, investigaciones (**Fuente**)

13. Estado de transformación de la notificación (**estadotran**)

14. No se identifican en el diccionario de datos o fuentes de
    información: **fec_arc_xl**, **confirmados**, **va_sispro**,
    **esc_vict, esc_agre**, **fact_preci**, **vulnerab**, **otro_vuln**,
    **grupos** , **otro_grup**, **sust_intx**, **canal_pers**,
    **tcampo**, **concat**, **calculo**,
    **consecutive_origen**,**est_f_caso**,**estado_final_de_caso**,
    **nom_est_f_caso**,**remit_aut**,**remit_just,grup_pob,sust_agr,sp_psic**

15. Las bases de datos del 2018,2019 y 2020 contenían un conjunto de
    variables nombradas con el siguiente patrón x[\#], en las cuales la
    mayoría de filas son NA. Dado que tampoco se logra identificar que
    representan, se eliminan.

```{r, include=FALSE}
data <- data %>%
  select(-nom_upgd,-nombre_upgd,
         -cod_eve,-evento,-nombre_evento,-cod_eve_old,
         -cod_pre,
         -cod_sub,
         -cod_ase,
         -cer_def,
         -fec_aju,
         -fm_fuerza,-fm_unidad, -fm_grado, 
         -version,
         -estadotran, -est_f_caso,-estado_final_de_caso,-nom_est_f_caso,
         -fuente,
         -fec_arc_xl, -confirmados, -va_sispro, -esc_vict, esc_agre, -fact_preci, -vulnerab, -otro_vuln, -grupos, -otro_grup, -sust_intx, -canal_pers, -tcampo,  -concat, -calculo, -consecutive_origen,-remit_aut,-remit_just,-gru_pob,-sust_agr,-sp_psic)
         
# Eliminar variables x[#]
data <- data %>%  select(-starts_with("x"))
```

Ahora bien, la variable **fecha_hora** solo aparecen en la base del
2021, toma como valor solo fechas, en ningún registro coincide con
**fec_hecho** y tampoco sirve para completarla porque no hay registros
donde tome valor y **fec_hecho** no. Por ende, se decide eliminarla. Al
igual que, **inf_pac_ma, esc_agre, aten_medic y otra_asp**, que están
presenten solo en la base de 2013. Y, **pob_lgtbi** que está presente
solo en las bases de 2015,2016 y 2017. Esta última variable se elimina
dado a que en la ficha de estos años se preguntaba si pertenecía a esta
población pero desde la ficha de 2018 se pregunta directamente por la
orientación sexual e identidad de género.

```{r}
data <- data %>% select(-c(fecha_hora,inf_pac_ma,esc_agre,aten_medic,otra_asp,pob_lgtbi))

ncol_aux <- ncol(data)
nrow_aux <- nrow(data)
```

Así, queda una base de datos de `r nrow_aux` filas y `r ncol_aux`
columnas.

## Filtros

Dado que el interés del estudio se centra en los casos de violencia en
mujeres que ocurren en Colombia, se filtra la base por sexo o identidad
de género femenino y lugar de ocurrencia.

### Sexo

Esta variable se pide en la ficha de notificación de todos los años

```{r}
summary(as.factor(data$sexo))
```

### Identidad género

Se sabe que al notificar un caso se debe llenar una ficha de datos
básicos y una ficha especifica del evento a notificar. De acuerdo a las
fichas a las que se tiene acceso, esta variable aparece en la ficha de
datos básicos luego del 2022 y en la ficha específica del evento a
partir del año 2017 (inclusive). Su estructura es:

-   **Ficha básica:** hombre (1), mujer (2), hombre trans (3), mujer
    trans (4), otra (5)
-   **Ficha específica:** masculino (1), femenino (2), transgénero (3)

```{r, message=FALSE,warning=FALSE}
data_aux <- data %>% count(year(fec_not),ident_gene) 

bind_cols(data_aux[1:23,],rbind(data_aux[24:45,],NA)) %>% 
  rename("Año" = `year(fec_not)...1`,
         "Identidad género" =  `ident_gene...2`,
         "Cantidad" = `n...3`,
         "Año_" = `year(fec_not)...4`,
         "Identidad género_" = `ident_gene...5`,
         "Cantidad_" = `n...6`,
         ) %>% 
  kable()
```

Sin embargo, se puede observa que para años anteriores al 2022, la
variable está tomando valores de 5 o 4. Tratando de tener consistencia
con las fichas y de contar con la mayor cantidad posible de registros,
se seleccionan los siguientes casos:

-   Los casos notificados desde 2013-2016 y que el sexo sea femenino
-   Los casos notificados desde 2017-2022 donde la víctima se
    identifique como mujer o sea de sexo masculino y se identifique como
    transgénero
-   Los casos notificados en 2023-2024 y las víctimas se identifiquen
    como mujer o mujer trans
-   Los casos donde no se conoce como se identifica la víctima pero que
    sea de sexo mujer

```{r}
data <- data %>% filter(
  (sexo == "F" & year(fec_not) < 2017) |
  (year(fec_not) >= 2017 & year(fec_not) < 2023 & (ident_gene == "2" | (ident_gene == "3" & sexo == "M"))) |
  (year(fec_not) %in% c(2023, 2024) & ident_gene %in% c("2", "4")) |
  (is.na(ident_gene) & sexo == "F")
)
```

De esta manera, se pasaría de una base de `r nrow_aux` filas a
`r nrow(data)` filas.

**Nota:** Si se consideran los casos antes del 2023 donde ident_gene ==
4 se rescatarían solo 318 registros más.

### País de ocurrencia

En cuanto a la información sobre el país de ocurrencia del hecho, se
encuentran las siguientes variables:

-   **cod_pais_o**

-   **pais_ocurrencia**

-   **npais_proce**

```{r}
data %>% filter(is.na(pais_ocurrencia)) %>% count(year(fec_not),pais_ocurrencia) %>%
    rename("Año" = `year(fec_not)`,
         "pais_ocurrencia" = `pais_ocurrencia`) 
```

La variable **pais_ocurrencia** solo aparece en 2023 mientras que el
**cod_pais_o** (código del país de ocurrencia) está presente para todos
los años sin ningún valor NA.

```{r}
summary(as.factor(data$cod_pais_o))
```

Dado esto, se decide filtrar la base de datos para aquellos casos donde
el valor de cod_pais_o sea igual a 170, lo que representa a Colombia.

```{r}
nrow_aux <- nrow(data)
data <- data %>% filter(cod_pais_o == 170)
```

Además, se encuentra que, aunque la mayoría de los casos corresponden a
Colombia, existen algunos valores de **npais_proce** que corresponden a
Venezuela y valores NA. Aunque la cantidad de casos fuera de Colombia es
baja, se decide eliminar también estos registros para mantener la
consistencia en la variable de ocurrencia, asegurando que solo se
incluyan casos de Colombia.

```{r}
summary(as.factor(data$npais_proce))

data <- data %>% filter(npais_proce != "VENEZUELA" | is.na(npais_proce))
```

Así, luego de estas dos acciones se pasaría de una base de `r nrow_aux`
filas a `r nrow(data)` filas. Como todos los casos corresponden a
reportes hechos en Colombia, se eliminan las tres variables relacionadas
pues no tienen variabilidad entre ellas.

```{r}
data <- data %>% select(-c(cod_pais_o, pais_ocurrencia, npais_proce))
```

## Identificador (no obligatoria)

Esta variable no aparece en el diccionario de datos pero se asume por
nombre que corresponde a la variable **NUM_CON** del diccionario y la
cual corresponde a: "Se asigna un valor consecutivo para cada reporte
generado por la misma UPGD en la misma semana por evento". Al analizar
si tiene valores repetidos se encontró que hay
`r nrow(data %>%  filter(duplicated(consecutive)))` registros con este
valor repetido en la base. Por ende, se podría tomar como un
identificador del registro en caso de ser necesario

## Clasificación del caso

La variable clasificación inicial del caso (**tip_cas\_**) puede tomar
los siguientes valores: 1 = Sospechoso, 2 = Probable, 3 = Confirmado por
Laboratorio, 4 = Confirmado por Clínica, 5 = Confirmado por Nexo
Epidemiológico.

**Nota:** esta variable es obligatoria

```{r}
summary(as.factor(data$tip_cas))
```

La mayoría de casos son sospechosos. Y solo 11 de ellos resultan como
probables. Lo que indica que todos los casos fueron detectados de forma
oportuna. Se evalúa la variable de seguimiento del caso (**ajuste**)
para estudiar el comportamiento del proceso, pues se ve que algunos
casos cambiaron:

```{r}
summary(as.factor(data$ajuste))
```

Esta variable no obligatoria, se registra posterior de obtener
resultados de laboratorio o análisis del caso y toma los valores de:

-   0 = No aplica (es el valor por defecto del sistema si el caso es
    nuevo o no ha sido ajustado)
-   3 = Confirmado por laboratorio
-   4 = Confirmado por clínica
-   5 = Confirmado por nexo epidemiológico
-   6= Descartado: indica que los casos fueron descartados, entonces no
    son estudio de violencia de género, por tanto se descartan de la
    base de datos.
-   7= Otra actualización:indica que se modificó algún campo de la
    ficha, los únicos que no se pueden modificar son código de evento,
    Upgd, numero de id, fecha de notificación.
-   D = Descarte por error de digitacion

Dado lo anterior, y que el estado final del caso no brinda información
adicional relevante para el análisis, se elimina los registros que
fueron descartados y estas dos variables

```{r}
nrow_aux <- nrow(data)
data <- data %>% mutate(
  ajuste = case_when(
    ajuste %in% c("2", "9996", "9997") ~ NA_character_,
    TRUE ~ ajuste)) 

data <- data %>% filter(ajuste != "6" | is.na(ajuste))
```

```{r}
summary(as.factor(data$ajuste))
```

```{r}
data <- data %>% select(-c(tip_cas,ajuste))
```

**Nota:** En la base de datos de MEData aparece la variable
**clasificación final** pero en esta base no, el diccionario indica que
**ajuste** corresponde a seguimiento y clasificación final del caso, o
sea, que indica también el estado final del caso.

Finalmente, se continua con una base de datos de `r nrow(data)`

## Fechas

Se cuenta con las siguientes fechas:

-   **Fecha de notificación (fec_not)**: fecha en la que se está
    informando el evento al siguiente nivel por cualquier mecanismo, en
    especial para los eventos de notificación inmediata. **Obligatoria**

-   **Consulta (fec_con)**: fecha en la que consultó el paciente.
    **Según ficha 2024 Obligatoria pero en diccionario no**

-   **Inicio de síntomas (ini_sin\_)**: fecha del primer día en que el
    paciente inició síntomas. **Según ficha 2024 Obligatoria pero en
    diccionario no**

-   **Hospitalización (fec_hos\_)**: fecha en la que el paciente fue
    hospitalizado como consecuencia del evento. **Según ficha 2024
    Obligatoria pero en diccionario no**

-   **Defunción (fec_def\_)**: fecha en la que el paciente fallece como
    consecuencia del evento. **Según ficha 2024 Obligatoria pero en
    diccionario no**

-   **Nacimiento (fecha_nto\_)** fecha de nacimiento de la paciente.
    **No obligatoria**

-   **Hecho (fec_hecho)**: fecha en que ocurrió el hecho o evento.
    **Obligatoria**

A continuación, se presenta la composición de estas variables:

```{r}
data_aux <- data %>% mutate(ini_sin = as.Date(ini_sin))
date_vars <- data_aux[, sapply(data_aux, inherits, what = "Date")]

resumen_fechas <- sapply(date_vars, function(x) {
  c(
    total_NA = sum(is.na(x)),
    fecha_min = as.character(min(x, na.rm = TRUE)),
    fecha_max = as.character(max(x, na.rm = TRUE))
  )
})

t(resumen_fechas) 
```

Se observa que a pesar de que hay varias obligatorias, la única columna
fecha que no tiene valores faltantes es **fec_not**. Además, las fechas
con menor cantidad es **fec_con** y **fec_hecho**. Por lo tanto, se
decide continuar el análisis con estas tres variables. Teniendo en
cuenta también que las demás brindan la fecha de situaciones no tan
relevantes para el interés del análisis o que se puede obtener su
información desde otra variable, como es el caso de **fecha_nto** con
edad de la víctima.

En estas tres fechas se encontró una gran cantidad de casos donde el mes
es enero y el día 1:

```{r}
lapply(data %>% select(fec_hecho,fec_con ,fec_not), function(fechas) {
  sum(format(fechas, "%d") == "01" & format(fechas, "%m") == "01", na.rm = TRUE)
})
```

Puede ser que en muchos casos si hayan sucedido ese día del año pero
revisando las bases originales, algunos de estos casos (pocos)
corresponden a valores inconsistentes que tomaba el registro (números
únicos o letras) y que al pasar a formato date se convirtieron en una
fecha tipo `[año]-01-01`. **En la única fecha donde no pasa esto es en
fec_not.** Entonces para revisar la cantidad verdadera de casos donde
las fechas no parecen consistentes se calcula lo siguiente:

-   Cantidad de registros donde **fec_hecho** es `[año]-01-01` y no
    coincide con **fec_not**, porque si coinciden puede indicar que
    realmente sucedió y se notificó ese día del año

```{r}
data %>% filter(
  ((month(fec_hecho) == 1 & day(fec_hecho) == 1) & fec_hecho != fec_not)) %>% nrow() 

```

-   Cantidad de registros donde **fec_not** es `[año]-01-01` y no
    coincide con **fec_hecho**, porque si coinciden puede indicar que
    realmente sucedió y se notificó ese día del año

```{r}
data %>% filter(
  ((month(fec_not) == 1 & day(fec_not) == 1) & fec_hecho != fec_not)) %>% nrow()
```

-   Cantidad de registros donde **fec_con** es `[año]-01-01`

```{r}
data %>% filter(
  (month(fec_con) == 1 & day(fec_con) == 1)) %>% nrow()
```

Ahora bien, dado que se trata de cantidades pequeñas a comparación del
total de registros, se decide continuar con estas variables, pero
garantizando que tomen valores lógicos entre ellas para quitar el
posible sesgo. Es por ello que se realizan las siguientes verificaciones
según las indicaciones del diccionario de datos y fichas de
notificación:

```{r}
data_aux <- data %>% filter(fec_hecho > fec_con)
```

-   La fecha del hecho debe ser anterior o igual a la fecha de consulta.
    Se encontraron `r nrow(data_aux)` casos que no cumplen esta
    condición. Por ejemplo:

```{r}
data_aux  %>% count(fec_hecho,fec_con,fec_not) %>% slice_sample(n=10) 
```

```{r}
data <-  data %>%
  filter(!(fec_hecho > fec_con) | is.na(fec_hecho) | is.na(fec_con))
```

Se eliminan estos registros quedando una base de `r nrow(data)`

```{r}
data_aux <- data %>% filter(fec_con > fec_not) 
```

-   La fecha de consulta debe ser anterior o igual a la fecha de
    notificación. Se encontraron `r nrow(data_aux)` casos que no cumplen
    esta condición

```{r}
data_aux  %>% count(fec_hecho,fec_con,fec_not) 
```

```{r}
data <- data %>%
  filter(!(fec_con > fec_not) | is.na(fec_con) | is.na(fec_not))
```

Se eliminan estos registros quedando una base de `r nrow(data)`

## Información de la víctima

### Edad de la víctima (obligatoria)

La edad de la víctima se registra en diferentes medidas (**uni_med**):
años(1), meses(2), días(3), horas(4), minutos(5). Existen algunos casos
donde la unidad de medida o la edad son 0:

```{r}
data %>% filter(uni_med == 0 | edad == 0) %>% count(uni_med,edad,con_fin,origen) 
```

El diccionario de datos indica que se registra 0 en la edad solo para
mortinatos o evento In Utero y en estos casos, debe asignarse por
defecto en unidad de medida el mismo valor (cero). Además, la ficha de
notificación 2024 agrega: "La unidad de medida 0='no aplica', **solo
puede ser utilizada para el evento 215 defectos congénitos**, cuando el
diagnóstico se realiza prenatal".

```{r}
nrow_aux <- nrow(data)
data <- data %>% filter(uni_med != 0) 
```

Dado esta inconsistencia en la información y el interés del estudio, se
eliminan `r nrow_aux - nrow(data)` estos registros, quedando una base de
datos de `r nrow(data)`, donde la distribución de la edad es:

```{r}
summary(data$edad)
```

Luego, también se encuentra que para algunos registros la unidad de
medida son incorrectas.

```{r, include = FALSE}
data <- data %>%
  mutate(
    edad_hecho = case_when(
      uni_med == 1 ~ floor(as.numeric(
        difftime(fec_hecho, fecha_nto, units = "days")
      ) / 365.25),
      # Años
      uni_med == 2 ~ floor(as.numeric(
        difftime(fec_hecho, fecha_nto, units = "days")
      ) / 30.44),
      # Meses
      uni_med == 3 ~ floor(as.numeric(
        difftime(fec_hecho, fecha_nto, units = "days")
      )),
      # Días
      uni_med == 4 ~ floor(as.numeric(
        difftime(fec_hecho, fecha_nto, units = "hours")
      )),
      # Horas
      uni_med == 5 ~ floor(as.numeric(
        difftime(fec_hecho, fecha_nto, units = "mins")
      )),
      # Minutos
      TRUE ~ NA_real_
    ),
    edad_notif = case_when(
      uni_med == 1 ~ floor(as.numeric(
        difftime(fec_not, fecha_nto, units = "days")
      ) / 365.25),
      # Años
      uni_med == 2 ~ floor(as.numeric(
        difftime(fec_not, fecha_nto, units = "days")
      ) / 30.44),
      # Meses
      uni_med == 3 ~ floor(as.numeric(
        difftime(fec_not, fecha_nto, units = "days")
      )),
      # Días
      uni_med == 4 ~ floor(as.numeric(
        difftime(fec_not, fecha_nto, units = "hours")
      )),
      # Horas
      uni_med == 5 ~ floor(as.numeric(
        difftime(fec_not, fecha_nto, units = "mins")
      )),
      # Minutos
      TRUE ~ NA_real_
    )) 

```

Para evidenciarlo se calculan las variables **edad_hecho** y
**edad_notif** que son la diferencia en tiempo entre la fecha de
nacimiento y la fecha del hecho y notificación, respectivamente, según
la unidad de medida. Luego, si se compara la edad original con las
edades calculadas la diferencia es evidente, demostrando que la unidad
de medida es incorrecta. Por ejemplo:

```{r}
data_aux <- data %>% filter(
  (uni_med == 2 & abs(edad - edad_notif) > 12) |
    (uni_med == 3 & abs(edad - edad_notif) > 30) |
    (uni_med == 4 & abs(edad - edad_notif) > 24) |
    (uni_med == 5 & abs(edad - edad_notif) > 60)
) %>% select(uni_med, edad,edad_hecho,edad_notif,
             fecha_nto,
             fec_hecho,
             fec_not) 
data_aux %>% slice_sample(n=10)
```

Dado que estos registros corresponden al
`r round(((nrow(data_aux)*100)/nrow(data))*100,2)`% de la base de datos
y volver a calcular la edad como la diferencia entre fecha nacimiento y
fecha notificación o hecho, no es totalmente confiable por lo que se vio
anteriormente, se decide conservar la edad que se registra en las bases
y eliminar estos registros con inconsistencias

```{r}
nrow_aux <- nrow(data)
data <- data %>% filter(is.na(edad_notif) | !(
    (uni_med == 2 & abs(edad - edad_notif) > 12) |
    (uni_med == 3 & abs(edad - edad_notif) > 30) |
    (uni_med == 4 & abs(edad - edad_notif) > 24) |
    (uni_med == 5 & abs(edad - edad_notif) > 60)
))
```

Se eliminan `r nrow_aux - nrow(data)` registros, quedando una base de
datos de `r nrow(data)`, donde la distribución de la edad es:

```{r}
summary(data$edad)
```

Luego, para un mejor manejo se pasa la edad original a años, donde la
distribución de la edad es:

```{r}
data <- data %>%
  mutate(edad_ = case_when(
    uni_med == 1 ~ edad,                           # Años, se mantiene igual
    uni_med == 2 ~ edad / 12,                      # Meses a años
    uni_med == 3 ~ edad / 365.25,                  # Días a años 
    uni_med == 4 ~ edad / (365.25 * 24),           # Horas a años
    uni_med == 5 ~ edad / (365.25 * 24 * 60)       # Minutos a años
  ) %>% floor())
```

```{r}
summary(data$edad_)
```

```{r}
data <- data %>% select(-c(edad_hecho,edad_notif,uni_med,edad))
```

```{r}
# Eliminar fechs que no se utilizarán
data <- data %>% select(-c(fecha_nto,fec_def,fec_hos,ini_sin))
```

#### Edad agrupada: 
en los boletines del INMLCF se presentan los análisis con la edad
agrupada en rango de 4 edades a excepción de la edad 15-19 que
se divide en dos rangos.
[*(Ejemplo)*](https://www.medicinalegal.gov.co/documents/20143/696494/8+Suicidio+Masatugo+sep+7-21.pdf). Teniendo en cuenta esto, y que se pasaron las edades a años, se decide agrupar la edad de igual manera que lo hace el INMLCF.

```{r, echo=TRUE}
ensayo <- data %>% mutate(
  grupo_edad = case_when(
    edad_ >= 0 & edad_ <= 4 ~ "0-4",
    edad_ >= 5 & edad_ <= 9 ~ "5-9",
    edad_ >= 10 & edad_ <= 14 ~ "10-14",
    edad_ >= 15 & edad_ <= 17 ~ "15-17",
    edad_ >= 18 & edad_ <= 19 ~ "18-19",
    edad_ >= 20 & edad_ <= 24 ~ "20-24",
    edad_ >= 25 & edad_ <= 29 ~ "25-29",
    edad_ >= 30 & edad_ <= 34 ~ "30-34",
    edad_ >= 35 & edad_ <= 39 ~ "35-39",
    edad_ >= 40 & edad_ <= 44 ~ "40-44",
    edad_ >= 45 & edad_ <= 49 ~ "45-49",
    edad_ >= 50 & edad_ <= 54 ~ "50-54",
    edad_ >= 55 & edad_ <= 59 ~ "55-59",
    edad_ >= 60 & edad_ <= 64 ~ "60-64",
    edad_ >= 65 & edad_ <= 69 ~ "65-69",
    edad_ >= 70 & edad_ <= 74 ~ "70-74",
    edad_ >= 75 & edad_ <= 79 ~ "75-79",
    edad_ >= 80 ~ "80 y más",
    TRUE ~ NA_character_
  )
) 
```


### Nacionalidad (no obligatoria)

Se cuenta con el código (**nacionalidad**) y nombre de la nacionalidad
(**nombre_nacionalidad**), que corresponde al estado o nación que
pertenece la víctima según su documento de identificación.

```{r}
nrow_aux <- data %>% filter(is.na(nacionalidad) | is.na(nombre_nacionalidad)) %>% nrow()
```

Sin embargo, `r nrow_aux` registros tienen información faltante en ambas
variables, lo que corresponde a un
`r round((nrow_aux*100)/nrow(data),2)`% de la base de datos. A pesar de
este porcentaje, se decide continuar con esta variable

```{r}
data <- data %>% mutate(
  nacionalidad = case_when(
    nacionalidad == "10" ~ "010",
    nacionalidad == "20" ~ "020",
    nacionalidad == "218" & nombre_nacionalidad == "ESPAÑA" ~ "724",
    nacionalidad == "32" ~ "032",
    nacionalidad == "36" ~ "036",
    nacionalidad == "4" ~ "004",
    nacionalidad == "50" ~ "050",
    nacionalidad == "51" ~ "051",
    nacionalidad == "56" ~ "056",
    nacionalidad == "60" ~ "060",
    nacionalidad == "68" ~ "068",
    nacionalidad == "70" ~ "070",
    nacionalidad == "72" ~ "072",
    nacionalidad == "76" ~ "076",
    nacionalidad == "86" ~ "086",
    nombre_nacionalidad == "ESTADOS UNIDOS DE AMÉRICA" ~ "840",
    TRUE ~ nacionalidad
  ),
  
  nombre_nacionalidad = case_when(
    nombre_nacionalidad == "ISLA CHRISTMAS" ~ "Islas Christmas",
    nombre_nacionalidad == "COMORAS" ~ "Comoros",
    nombre_nacionalidad == "REPUBLICA DEMOCRÁTICA DEL CONGO" ~ "República Democrática del Congo",
    nombre_nacionalidad == "REPUBLICA POPULAR DEL CONGO" ~ "Congo",
    nacionalidad == "410" ~ "Corea Del Sur",
    nacionalidad == "422" ~ "Líbano",
    nacionalidad == "643" ~ "Rusia",
    nacionalidad == "682" ~ "Arabia Saudita",
    nacionalidad == "072" ~ "Botsuana",
    nacionalidad == "740" ~ "Surinam",
    nacionalidad == "760" ~ "Siria",
    nacionalidad == "826" ~ "Reino Unido",
    nacionalidad == "860" ~ "Uzbekistán",
    TRUE ~ str_to_title(nombre_nacionalidad)
  )
)
```

### Lugar de residencia

Según el diccionario de datos, las variables relacionadas al código
DIVIPOLA de departamento y municipio son obligatorias

#### País:

se cuenta con el código y el nombre del país donde reside la víctima al
momento de la notificación. Por ejemplo:

```{r}
data %>% count(cod_pais_r,pais_residencia) %>% slice_sample(n=10)  
```

A pesar de tener tantos registros con valores faltantes en ambas
variables, se comprobó que pueden ser llenados con información del
departamento y municipio de residencia. Por lo tanto, se comienza
verificando que los códigos sean correctos, asumiendo que siguen la
norma ISO 3166-1 numérico
[*(Ver)*](https://www.datosmundial.com/codigos-de-pais.php)

```{r}
unique(data$cod_pais_r)
```

Se encontraron varias inconsistencias de escrituras pero relacionadas al
formato, por ejemplo, `76` cuando debe ser `076`.

```{r}
data <- data %>% mutate(cod_pais_r = case_when(
  cod_pais_r == "76" ~ "076",
  cod_pais_r == "32" ~ "032",
  cod_pais_r == "4" ~ "004",
  cod_pais_r == "50" ~ "050",
  cod_pais_r == "86" ~ "086",
  TRUE ~ cod_pais_r
))
```

Luego de hacer el cambio de esas inconsistencias, se verifica que todos
los códigos están correctamente relacionados con el país al que
corresponden y se modifica también la escritura de algunos países

```{r}
data <- data %>%
  mutate(pais_residencia = pais_residencia %>%
           str_replace_all("[\\s\\u00A0]+", " ") %>%  # reemplaza espacios raros por uno solo
           str_trim()) %>%
  mutate(pais_residencia = case_when(
    pais_residencia == "REPUBLICA DEMOCRÁTICA DEL CONGO" ~ "República Democrática Del Congo",
    pais_residencia == "TERRITORIO OCUPADO DE PALESTINA" ~ "Palestina",
    pais_residencia == "LIBANO" ~ "Líbano",
    pais_residencia == "REPÚBLICA ÁRABE SIRIA" ~ "Siria",
    pais_residencia == "REINO UNIDO DE GRAN BRETAÑA E IRLANDA DEL" ~ "Reino Unido",
    pais_residencia == "KIRGUISTÁN" ~ "Kirguistán",
    pais_residencia == "TERRITORIO BRITÁNICO DEL OCÉANO ÍNDICO" ~ "Territorio Británico Del Océano Índico",
    TRUE ~ str_to_title(pais_residencia)
  ))

```

#### Departamento:

**departamento_residencia** representa el nombre del departamento y
**cod_dpto_r** su respectivo código. Para verificar la concordancia de
los códigos y nombres se utiliza la base oficial de DIVIPOLA:

```{r, message=FALSE, warning=FALSE}
DIVIPOLA <- load_data("DIVIPOLA.xlsx", type = "auxiliary", col_types = c("text", "text", "text", 
        "text", "text","text"))
```

1.  Se comienza analizando los departamentos que no se encuentran en la
    lista de DIVIPOLA:

```{r}
data %>%
  filter(!str_to_lower(departamento_residencia) %in% str_to_lower(DIVIPOLA$nombre_departamento))  %>% group_by(cod_dpto_r,departamento_residencia) %>% summarise(cantidad = n(), .groups = "drop") 
```

En la mayoría de los casos no se encuentran porque tienen diferencia de
escritura. En los casos en que la víctima reside en el exterior, se
cambia el valor de esta variable a la siguiente estructura:
`Depto[País]`

```{r}
data <- data %>% 
  mutate(
    departamento_residencia = case_when(
      departamento_residencia %in% c("PROCEDENCIA DESCONOCIDA","EXTERIOR") & !is.na(pais_residencia) ~ paste0("Depto[", pais_residencia, "]"),
      departamento_residencia %in% c("PROCEDENCIA DESCONOCIDA","EXTERIOR") & is.na(pais_residencia) ~ NA_character_,
      departamento_residencia == "ATLANTICO" ~ "Atlántico",
      departamento_residencia %in% c("BOGOTA","11") ~ "Bogotá, D.c.",
      departamento_residencia == "BOLIVAR" ~ "Bolívar",
      departamento_residencia == "BOYACA" ~ "Boyacá",
      departamento_residencia == "CAQUETA" ~ "Caquetá",
      departamento_residencia == "CORDOBA" ~ "Córdoba",
      departamento_residencia == "CHOCO" ~ "Chocó",
      departamento_residencia == "GUAJIRA" ~ "La Guajira",
      departamento_residencia == "NORTE SANTANDER" ~ "Norte De Santander",
      departamento_residencia == "QUINDIO" ~ "Quindío",
      departamento_residencia == "VALLE" ~ "Valle Del Cauca",
      departamento_residencia == "SAN ANDRES" ~ "Archipiélago De San Andrés, Providencia Y Santa Catalina",
      departamento_residencia == "GUAINIA" ~ "Guainía",
      departamento_residencia == "VAUPES" ~ "Vaupés",
      departamento_residencia == "1" ~ NA_character_,
      TRUE ~ str_to_title(departamento_residencia)
    )
  )
```

2.  Analizando que códigos no están en la lista. Se encontraron los
    siguientes:

```{r}
data %>%
  filter(!cod_dpto_r %in% DIVIPOLA$codigo_dane_departamento) %>% group_by(cod_dpto_r,departamento_residencia) %>% summarise(cantidad = n(), .groups = "drop") %>% slice_sample(n=10) 
```

Para los casos `5` y `8` se cambia a `05` y `08` respectivamente. Para
los casos donde **departamento_residencia** es un lugar del exterior se
cambia a 0, indicando "No aplica". Para los casos donde el departamento
es NA se convierte código a NA y para los casos donde departamento es
`Bogotá, D.c.` se cambia a `11`, dado que el municipio indica que
efectivamente corresponde a casos donde la víctima residía en Bogotá

```{r}
data <- data %>% mutate(cod_dpto_r = case_when(
  cod_dpto_r == "5" ~ "05",
  cod_dpto_r == "8" ~ "08",
  str_detect(departamento_residencia, "^Depto\\[.*\\]$")~ "0",
  is.na(departamento_residencia) ~ NA_character_,
  departamento_residencia == "Bogotá, D.c." ~ "11",
  TRUE ~ cod_dpto_r
))
```

3.  Los casos donde hay discordancia entre el código y el nombre del
    departamento son:

```{r}
data %>%
  left_join(
    DIVIPOLA %>% distinct(codigo_dane_departamento, .keep_all = TRUE),
    by = c("cod_dpto_r" = "codigo_dane_departamento")
  ) %>% filter(str_to_lower(departamento_residencia) != str_to_lower(nombre_departamento)) %>% group_by(cod_dpto_r, departamento_residencia) %>% summarise(cantidad = n(), .groups = "drop") 
```

No hay discordancias. Entre los departamentos resultantes están:

```{r}
data %>% count(departamento_residencia) %>% head(10) 
```

#### Municipio:

**municipio_residencia** representa el nombre del municipio y
**cod_mun_r** su respectivo código. Este código está compuesto por los
últimos tres dígitos del código Divipola para cada municipio

1.  Primero se verifica que códigos no están en la lista oficial, se
    encontraron casos como:

```{r}
data %>% 
  mutate(cod_mun = ifelse(!is.na(cod_mun_r) & cod_mun_r != "0" & !is.na(cod_dpto_r) & cod_dpto_r != "0", paste0(cod_dpto_r, cod_mun_r), cod_mun_r)) %>%
  filter(!cod_mun %in% DIVIPOLA$codigo_dane_municipio)  %>% 
  count(cod_mun_r, name = "cantidad") %>% slice_sample(n=10) 
```

Se encontraron varias inconsistencias como:

-   Valor `000` que corresponde a casos donde el valor en
    **municipio_residencia** indicaban el departamento pero que el
    municipio es desconocido, por ejemplo:
    `* VALLE. MUNICIPIO DESCONOCIDO`. En estos casos se cambia el valor
    de `cod_mun_r` a NA
-   Valor `000` u otros, que corresponden a casos donde el valor en
    **municipio_residencia** es `EXTERIOR. PAÍS DESCONOCIDO`,
    `EXTERIOR\_[País:]` o nombres de otros países. En estos casos se
    cambia el valor de **cod_mun_r** a 0
-   Hay un caso donde **municipio_residencia** es Armenia pero el filtro
    indica que el código es incorrecto. Este caso no se le puede
    corregir el código porque no se sabe si se trata de Armenia de
    Antioquia o de Quindio

```{r}
data <- data %>%
  mutate(
    cod_mun_r = case_when(
      str_detect(municipio_residencia, "^\\*\\s+.+\\.\\s+MUNICIPIO DESCONOCIDO$") ~ NA_character_, 
      str_detect(municipio_residencia, "^\\*\\s+[A-ZÁÉÍÓÚÑ\\s]+SIN MUNICIPIO$") ~ NA_character_,  
      str_detect(str_trim(municipio_residencia), "^EXTERIOR_[A-ZÁÉÍÓÚÑ ]+$") ~ "0",
      municipio_residencia %in% c("* EXTERIOR. PAÍS DESCONOCIDO","MAYOTTE","MALTA","MONTSERRAT") ~ "0",
      municipio_residencia %in% c("* PROCEDENCIA DESCONOCIDA","11","MUNICIPIO EXTRANJERO DESCONOCIDO") ~ NA_character_,
      municipio_residencia == "ARMENIA" & is.na(departamento_residencia) ~ NA_character_,
      municipio_residencia == "BELÉN DE BAJIRA" ~ "493",
      municipio_residencia == "MAPIRIPANA (CD)" ~ "343",
      departamento_residencia == "Depto[Territorio Británico Del Océano Índico]" ~ "0",
      departamento_residencia == "Bogotá, D.c." & municipio_residencia %in% c("001","11001") ~ "001",
      pais_residencia != "Colombia" ~ "0",
      TRUE ~ cod_mun_r
    )
  )
```

**Nota:** Una vez verificados los códigos, se transforma esta variable
para que tome como valor el código completo (5 dígitos)

```{r}
data <- data %>%
  mutate(cod_mun_r = ifelse(!is.na(cod_mun_r) & cod_mun_r != "0" & !is.na(cod_dpto_r) & cod_dpto_r != "0", paste0(cod_dpto_r, cod_mun_r), cod_mun_r))
```

2.  Los nombres de municipios que no se encuentran en la lista son, por
    ejemplo:

```{r}
data %>%
  filter(!str_to_lower(municipio_residencia) %in% str_to_lower(DIVIPOLA$nombre_municipio))  %>% group_by(municipio_residencia) %>% summarise(cantidad = n(), .groups = "drop") %>%  slice_sample(n=5) 
```

Las inconsistencias se debe a escritura y a en los casos donde el
municipio es un municipio del exterior. Entonces se corrige escritura
para municipios de Colombia y para casos de residencia extranjera se
cambia a `Mun[País]`

```{r}
# Variable auxiliar para extraer los casos con valor "EXTERIOR_[PAÍS]" para luego pasarlo a la estructura Mun[PAÍS]
data <- data %>% mutate(aux_p = str_extract(str_to_lower(municipio_residencia), "(?<=exterior_).+"))

data <- data %>% mutate(municipio_residencia = case_when(
  
      # Asignar Mun[] para hechos ocurridos en el exterior
      str_detect(str_trim(municipio_residencia), "^EXTERIOR_[A-ZÁÉÍÓÚÑ ]+$") & !is.na(pais_residencia) ~ paste0("Mun[", pais_residencia, "]"),
      is.na(pais_residencia) & !is.na(aux_p) & aux_p %in% str_to_lower(unique(pais_residencia)) ~ paste0("Mun[", str_to_title(str_extract(municipio_residencia, "(?<=EXTERIOR_).+")), "]"),
      
      # Casos que no permiten determinar el municipio
      municipio_residencia %in% c("* EXTERIOR. PAÍS DESCONOCIDO","* PROCEDENCIA DESCONOCIDA","11","MUNICIPIO EXTRANJERO DESCONOCIDO") ~ NA_character_,
      str_detect(municipio_residencia, "^\\*\\s+[A-ZÁÉÍÓÚÑ\\s]+SIN MUNICIPIO$") ~ NA_character_,
      str_detect(municipio_residencia, "^\\*\\s+.+\\.\\s+MUNICIPIO DESCONOCIDO$") ~ NA_character_,
      
      # Modificar valores de casos específicos
      municipio_residencia == "MAYOTTE" ~ "Mun[Mayotte]",
      municipio_residencia == "MALTA" ~ "Mun[Malta]",
      municipio_residencia == "MONTSERRAT" ~ "Mun[Montserrat]",
      departamento_residencia == "Bogotá, D.c." & municipio_residencia %in% c("001","11001") ~ "Bogotá, D.c.",
      municipio_residencia == "EXTERIOR_ALBANIA" ~ "Mun[Albania]",
      municipio_residencia == "EXTERIOR_ANGUILA" ~ "Mun[Anguila]",
      municipio_residencia == "EXTERIOR_AUSTRALIA" ~ "Mun[Australia]",
      municipio_residencia == "EXTERIOR_BOLIVIA" ~ "Mun[Bolivia]",
      municipio_residencia == "EXTERIOR_BÉLICE" ~ "Mun[Belice]",
      municipio_residencia == "EXTERIOR_ESPAÑA" ~ "Mun[España]",
      municipio_residencia == "EXTERIOR_ESTADOS UNIDOS" ~ "Mun[Estados Unidos De América]",
      str_trim(municipio_residencia) == "EXTERIOR_ISLAS FEROE" ~ "Mun[Islas Feroe]",
      municipio_residencia == "EXTERIOR_ISRAEL" ~ "Mun[Israel]",
      municipio_residencia == "EXTERIOR_LIBERIA" ~ "Mun[Liberia]",
      municipio_residencia == "EXTERIOR_MARTINICA" ~ "Mun[Martinica]",
      municipio_residencia == "EXTERIOR_MAURICIO" ~ "Mun[Isla Mauricio]",
      municipio_residencia == "EXTERIOR_NORUEGA" ~ "Mun[Noruega]",
      municipio_residencia == "EXTERIOR_NUEVA CALEDONIA" ~ "Mun[Nueva Caledonia]",
      municipio_residencia == "EXTERIOR_PERU" ~ "Mun[Perú]",
      municipio_residencia == "EXTERIOR_QATAR" ~ "Mun[Catar]",
      municipio_residencia == "EXTERIOR_REPUBLICA DEMOCRÁTICA DEL CONGO" ~ "Mun[República Democrática Del Congo]",
      municipio_residencia == "EXTERIOR_REPÚBLICA ÁRABE SIRIA" ~ "Mun[Siria]",
      municipio_residencia == "EXTERIOR_SANTA HELENA" ~ "Mun[Santa Elena, Ascensión y Tristán de Acuña]",
      municipio_residencia == "EXTERIOR_SANTA LUCIA" ~ "Mun[Santa Lucía]",
      municipio_residencia == "EXTERIOR_SUIZA" ~ "Mun[Suiza]",
      municipio_residencia == "EXTERIOR_URUGUAY" ~ "Mun[Uruguay]",

      TRUE ~ str_to_title(municipio_residencia)
))

data <- data %>% select(-aux_p)

data <- data %>% 
  left_join(
    DIVIPOLA %>% distinct(codigo_dane_municipio, .keep_all = TRUE) %>% select(codigo_dane_municipio,nombre_municipio),
    by = c("cod_mun_r" = "codigo_dane_municipio")
  ) %>% mutate(municipio_residencia = ifelse(!is.na(nombre_municipio),str_to_title(nombre_municipio),municipio_residencia)) 

data <- data %>% select(-c(nombre_municipio))
```

3.  Verificar concordancia entre código y nombre

```{r}
data %>%
  left_join(
    DIVIPOLA %>% distinct(codigo_dane_municipio, .keep_all = TRUE),
    by = c("cod_mun_r" = "codigo_dane_municipio")
  ) %>% 
  filter(str_to_lower(municipio_residencia) != str_to_lower(nombre_municipio)) %>%
  count(cod_mun_r, municipio_residencia,nombre_municipio, name = "cantidad") 
```

No hay discordancias. Los siguientes son algunos de los municipios que
quedan en la base:

```{r}
data %>% count(municipio_residencia) %>% slice_sample(n=5)
```

#### Distrito especial:

se crea esta variable para identificar los casos donde la víctima
residia en uno de los distrito especiales de Colombia, los cuales son:

1.  **Bogotá:** Distrito Capital.

2.  **Barranquilla:** Distrito Especial, Industrial y Portuario.

3.  **Santa Marta:** Distrito Turístico, Cultural e Histórico.

4.  **Cartagena:** Distrito Turístico, Cultural e Histórico.

5.  **Buenaventura:** Distrito Especial, Industrial, Portuario,
    Biodiverso y Ecoturístico.

6.  **Riohacha:** Distrito Especial, Turístico y Cultural.

7.  **Medellín:** Distrito Especial de Ciencia, Tecnología e Innovación.

8.  **Mompox:** Distrito Especial Turístico, Cultural e Histórico.

9.  **Barrancabermeja:** Distrito Especial Portuario, Industrial,
    Turístico y Biodiverso.

10. **Turbo:** Distrito Especial Portuario, Logístico, Turístico,
    Industrial y Comercial.

11. **Tumaco:** Distrito Especial, Industrial, Portuario, Biodiverso y
    Ecoturístico.

12. **Cali:** Distrito Especial, Deportivo, Cultural, Turístico,
    Empresarial y de Servicios.

Cuando esta variable toma valor `1` significa que se trata a un distrito
especial, cuando toma valor `2` significa que no se trata de un distrito
especial y cuando es `No aplica` es porque el lugar de residencia es en
el exterior.

```{r}
data <- data %>% mutate(dist_esp_r = case_when(
  cod_mun_r %in% c("11001","08001","13001","47001","76109","44001","13468","05837","76001","68081","05001","52835") ~ "1",
  cod_mun_r == "0" ~ "No aplica",
  is.na(cod_mun_r) ~ NA_character_,
  TRUE ~ "2"
))
```

### Estrato (no obligatoria)

```{r}
summary(as.factor(data$estrato))
```

Esta variable es información de la ficha de datos básicos que se debe
registrar para cualquier evento que se reporta al SIVIGILA. Sin embargo,
no se encuentra información para los años 2013 al 2017, pero sí para los
años posteriores lo que puede explicar porqué la gran cantidad de NA

```{r}
table(as.factor(data$estrato),as.factor(year(data$fec_not)))
```

### Sexo (obligatoria)

```{r}
summary(as.factor(data$sexo))
```

### Identidad género (no obligatoria)

Según el diccionario de la base de datos, la variable de identidad de
género (**ident_gene**) toma valores de: Masculino(1), Femenino(2) y
Transgénero(3).

Según el filtro hecho en secciones anteriores, solo se cuenta con
categoría femenino y transgénero, pues no se estudia la violencia de
género hacia los hombres.

```{r}
summary(as.factor(data$ident_gene))
```

### Orientación sexual (no obligatoria)

De acuerdo a las fichas de notificación y el diccionario de la base de
datos, los niveles de esta variable son:
homosexual(1),bisexual(2),heterosexual(5) y asexual(6). Sin embargo,
esta variable también toma valor 3 y 4.

```{r}
summary(as.factor(data$orient_sex))
```

Al notificar un caso se llena una ficha de datos básicos y una ficha
relacionada al evento. Ambas fichas en las versiones recientes piden la
orientación sexual. Sin embargo, la clasificación en la ficha de datos
tiene una codificación diferente: heterosexual(1), gay/lesbiana(2),
bisexual(3) y otra(4). Para evitar cruces se reduce a dos categorías:

-   **Orientación Sexual, Identidad y expresiones de género no
    hegemónicas (OSIEG no Hegemónicas):** incluye los casos con valor
    1,2,3 y 6

-   **Heterosexual:** incluye los casos con valor 5

-   Para los casos con valor 4 se deja igual, como `Otra`

```{r, include=FALSE}
data <- data %>% mutate(orient_sex =
                          case_when(as.character(orient_sex) %in% c("1","2","3","6") ~ "OSIEG no hegemónicas",
                                    as.character(orient_sex) %in% c("5") ~ "Heterosexual",
                                    as.character(orient_sex) == "4" ~ "Otra",
                                    TRUE ~ NA_character_))
```

```{r}
summary(as.factor(data$orient_sex))
```

### Grupos poblacionales (no obligatorias)

Es un conjunto de variables no obligatorias en la ficha de notificación,
que no tienen restricciones e indican si la víctima es persona en
situación de discapacidad (**gp_discapa**), desplazada (**gp_desplaz**),
migrante (**gp_migrant**), privada de la libertad (**gp_carcela**),
gestante (**gp_gestan**), habitante de calle (**gp_indigen**), menor a
cargo del ICBF (**gp_pobicfb**), madre comunitaria (**gp_mad_com**),
desmovilizada (**gp_desmovi**), en centro psiquiátrico (**gp_psiquia**),
víctima de violencia (**gp_vic_vio**) o perteneciente a otro grupo
(**gp_otros**). Cada variable toma el valor de 1 (sí) o 2 (no).

```{r}
lapply(data[, c("gp_discapa", "gp_desplaz", "gp_migrant", "gp_carcela",  
             "gp_gestan", "gp_indigen", "gp_pobicfb", "gp_mad_com", 
             "gp_desmovi", "gp_psiquia", "gp_vic_vio","gp_otros")], table, useNA = "ifany") 
```

Sin embargo, en las bases de datos de 2014-2017 se encontraron otras
variables: **priv_liber**,
**desmov_rei**,**nna_snbf**,**vic_confli**,las cuales por su composición
y nombre se puede pensar que representan lo mismo que las variables
**gp_carcela**, **gp_desmovi**, **gp_pobicfb** y
**gp_vic_vio**,respectivamente.

Además, se encontró que en la ficha del evento del 2015, se pregunta
sobre estos grupos poblaciones pero en la ficha del evento 2018 ya no se
pide. Mientras que viendo las versiones de la ficha básica disponible,
también se pide información sobre grupos poblacionales en todos los
años, es decir, hubo años en que se pedía dos veces la misma
información, una por tipo de ficha. Esto explica porque en algunos casos
estas variables y las variables **gp\_** toman valor al tiempo.

```{r}
lapply(data[, c("desmov_rei","nna_snbf","priv_liber","otra_situa","vic_confli")], table, useNA = "ifany") 
```

Por lo anterior, se verificó si habían valores faltantes en las
variables **gp\_** que se pudieran completar con estas variables, pero
no. Son NA en los mismos casos.Pero se identificó que en algunos casos
estas variables son `1` y su semejante **gp\_** es `2`. Entonces se
modifica el valor de **gp\_** para estos casos:

-   **Población privada de la libertad:**

```{r}
data %>% count(priv_liber,gp_carcela) 
```

```{r}
data <- data %>%  mutate(gp_carcela = case_when(priv_liber == "1" & gp_carcela == "2" ~ "1", TRUE ~ gp_carcela))

```

-   **Víctimas desmovilizadas:**

```{r}
data %>% count(desmov_rei,gp_desmovi)
```

```{r}
data <- data %>%  mutate(gp_desmovi = case_when(desmov_rei == "1" & gp_desmovi == "2" ~ "1", TRUE ~ gp_desmovi))
```

-   **Población infantil a cargo del ICBF:**

```{r}
data %>% count(nna_snbf,gp_pobicfb)
```

```{r}
data <- data %>%  mutate(gp_pobicfb = case_when(nna_snbf == "1" & gp_pobicfb == "2" ~ "1", TRUE ~ gp_pobicfb))
```

-   **Víctima de violencia armada:**

```{r}
data %>% count(vic_confli,gp_vic_vio)
```

```{r}
data <- data %>%  mutate(gp_vic_vio = case_when(vic_confli == "1" & gp_vic_vio == "2" ~ "1", TRUE ~ gp_vic_vio))
```

Luego, la variable **otra_situa** puede servir para completar
**gp_otros**. Solo está en la base de 2014-2017 y si vemos las fichas en
estos años hay la opción de seleccionar "otro". Se hace el mismo cambio
que en las variables anteriores

```{r}
data %>% count(otra_situa,gp_otros)
```

```{r}
data <- data %>%  mutate(gp_otros = case_when(otra_situa == "1" & gp_otros == "2" ~ "1", TRUE ~ gp_otros))
```

Finalmente, según la ficha de notificación, si la víctima no pertenece a
los grupos listados (**gp_discapa, gp_desplaz,etc**) se debe llenar con
`"Sí"` la variable **gp_otros** para indicar que pertenece a otro grupo
poblacional.

```{r}
gp_ <- c("gp_discapa", "gp_desplaz", "gp_migrant", "gp_carcela",  
             "gp_gestan", "gp_indigen", "gp_pobicfb", "gp_mad_com", 
             "gp_desmovi", "gp_psiquia", "gp_vic_vio")
```

Por lo tanto, si todos los grupos son `2` se cambia la variable
**gp_otros** a `1`. Pero en caso de que al menos un grupo sea `1` o NA,
se deja igual **gp_otros**

```{r}
data <- data %>%
  mutate(
    sin_grupo = if_else(
      # todas no son NA Y todas igual a 2
      rowSums(is.na(across(all_of(gp_)))) == 0 & 
        rowSums(across(all_of(gp_), ~ . == "1")) == 0,
      TRUE, FALSE
    ),
    gp_otros = if_else(sin_grupo, "1", gp_otros)
  ) %>%
  select(-sin_grupo)
```

```{r}
data <- data %>% select(-c(desmov_rei,nna_snbf,priv_liber,otra_situa,vic_confli))
```

#### Semanas de gestación (no obligatoria):

esta variable toma valor si la variable **gp_gestan** es igual a 1 (Sí).
Además, se verifica que dicho valor sea entre 1 y 45 ya que es lo
esperado en tiempo de gestación.

```{r, include=FALSE}
# Verificar que los valores estén en el rango
data <- data %>% mutate(sem_ges = if_else(gp_gestan == "2" & !is.na(sem_ges),NA,as.numeric(sem_ges)))

data <- data %>% filter((sem_ges >= 1 & sem_ges <= 45) | (gp_gestan != 1) | is.na(sem_ges))
```

#### Madre cabeza de familia (obligatoria):

las variables **mujer_cabf** y **persona_con_jefatura_de_hogar**
contienen información sobre si la mujer es madre cabeza de familia o no.
Para tener esta información de manera más precisa, se realiza una
combinación de ambas variables en una sola, con el objetivo de generar
una variable única que represente esta condición:

-   **Variable mujer_cabf:**

```{r}
# resumen de las variables
summary(as.factor(data$mujer_cabf))
```

-   **Variable persona_con_jefatura_de_hogar:**

```{r}
summary(as.factor(data$persona_con_jefatura_de_hogar))
```

```{r}
# depurar la variable persona_con_jefatura_de_hogar
data <- data %>% mutate(
  persona_con_jefatura_de_hogar = case_when(
  persona_con_jefatura_de_hogar %in% c("3152184127", "44108") ~ NA_character_,
  TRUE ~ persona_con_jefatura_de_hogar))
```

Entonces se completa **mujer_cabf** usando los valores de
**persona_con_jefatura_de_hogar**

```{r}
data %>% filter(is.na(mujer_cabf) & !is.na(persona_con_jefatura_de_hogar)) %>% count(mujer_cabf, persona_con_jefatura_de_hogar) 

data <- data %>% mutate(mujer_cabf = ifelse(is.na(mujer_cabf), persona_con_jefatura_de_hogar, mujer_cabf))
```

```{r}
data <- data %>% select(-persona_con_jefatura_de_hogar)
```

#### Pertenencia étnica (obligatoria):

De acuerdo al diccionario de datos, indica la pertenencia de la víctima
a alguna étnia que es considerada de interés para eventos en salud
pública. Los valores que toma son: 1 = Indígena, 2 = ROM/Gitano, 3 =
Raizal, 4 = Palenquero, 5 = Negro/Mulato/Afro Colombiano, 6 = Otro

```{r}
summary(as.factor(data$per_etn))
```

Luego, la variable **nom_grupo** corresponde al grupo índigena al que
pertenece la víctima en caso de que **pertenencia étnica(per_etn)** sea
igual a 1 (indígena). Por lo tanto, para evitar NA falsos, en caso
contrario, se asigna "No aplica". Además, se corrige la escritura de
algunos niveles para evitar repeticiones

```{r}
summary(as.factor(str_to_title(tolower(data$nom_grupo))))
```

```{r}
data <- data %>% mutate(
  nom_grupo = str_to_title(tolower(nom_grupo)),
  
  nom_grupo = case_when(
    is.na(per_etn) ~ NA_character_,
    per_etn != 1 ~ "No aplica",  # Asignar "No aplica" si no es indígena
    grepl("^Embera", nom_grupo, ignore.case = TRUE) ~ "Emberá",  # Fusionar cualquier "Embera"
    nom_grupo %in% c("Tanimuka") ~ "Tanimuca",
    nom_grupo %in% c("Je´Eruriwa","Jeeruriwa") ~ "Je'eruriwa",
    nom_grupo %in% c("Hitno") ~ "Hitnu",
    nom_grupo %in% c("Muruy") ~ "Murui",
    nom_grupo %in% c("Waunana","Waunan") ~ "Wounaan",
    nom_grupo %in% c("Kamentsa", "Camentsa", "Kamsa") ~ "Kamentsá",
    nom_grupo %in% c("Misak O Guambiano") ~ "Guambiano",
    nom_grupo %in% c("Karapana") ~ "Carapana",
    nom_grupo %in% c("Macahuan") ~ "Macaguán",
    nom_grupo %in% c("Miraa") ~ "Miraña",
    nom_grupo %in% c("","Kizgo") ~ NA_character_,  # Asignar NA a valores vacíos
    TRUE ~ nom_grupo  # Mantener el valor original si no aplica ninguna de las condiciones anteriores
  ))
```

**Nota:** es importante tener el cuenta que **nom_grupo** aparece en la
ficha de datos básicos y en estas bases solo toma valores a partir del
año de notificación 2018

#### Consumidora de SPA (obligatoria):

de acuerdo al diccionario de datos, esta variable es obligatoria e
indica si la víctima estaba en situación o condición de vulnerabilidad
por ser persona consumidora de (SPA)

```{r}
summary(as.factor(data$consum_spa))
```

```{r}
data <- data %>% mutate(consum_spa = case_when(consum_spa %in% c("0", "7300000") ~ NA_character_, TRUE ~ consum_spa))
```

### Ocupación de la víctima (obligatoria)

De acuerdo al diccionario esta variable indica la ocupación de la
víctima a partir de la codificación establecida en el decreto 654 del
Ministerio de Trabajo y la resolución 0771 del 2021. Tanto en el decreto
como en la resolución se establece la [*Clasificación Única Ocupaciones
para Colombia
(CUOC)*](https://ocupacol.mintrabajo.gov.co/Jerarquias/Jerarquias) que
es una adaptación de la [*Clasificación Internacional Uniforme de
Ocupaciones(CIUO-88)*](https://ilostat.ilo.org/es/methods/concepts-and-definitions/classification-occupation/),
la cual es utilizada a nivel internacional para clasificar las
ocupaciones de manera estandarizada.

El valor que toma el código puede ser de hasta 5 dígitos, con cada
dígito añadiendo un nivel de precisión sobre la ocupación. El **primer
dígito** indica el **gran grupo** o sector de ocupación. El **segundo y
tercer dígito** proporcionan una **subdivisión** dentro de la categoría.
El **cuarto dígito** indica el **grupo primario** de la ocupación y **el
quinto dígito** define de manera más precisa la **ocupación específica**
dentro de esa subdivisión.

Por ejemplo:

-   `2` corresponde a profesionales, científicos e intelectuales

-   `25` incluye a profesionales de tecnología de la información y las
    comunicaciones

-   `251` abarca el grupo más general de Desarrolladores y analistas de
    software y multimedia.

-   `2512` corresponde a Desarrolladores de software y aplicaciones

-   `25120` corresponde a Desarrolladores de software

```{r}
summary(as.factor(data$ocupacion))
```

Sin embargo, en algunos registros el valor que está tomando esta
variable no tienen ningún tipo de relación con la codificación. En estos
casos los valores se convierten a NA

```{r}
data %>% filter(ocupacion %in% c("9996", "9997", "9999", "99999.05", "99999.04", "9998", "99999.07", "99999.01", "9994", "9995", "99999.06", "99999.03")) %>% count(ocupacion)
```

```{r}
# Limpieza de datos y extracción de los primeros dos dígitos
data <- data %>%
  mutate(
    ocupacion = case_when(
      ocupacion %in% c("9996", "9997", "9999", "99999.05", "99999.04", "9998", "99999.07", "99999.01", "9994", "9995", "99999.06", "99999.03") ~ NA_character_,
      TRUE ~ ocupacion))
```

Luego, se observa que algunos códigos no tienen los dígitos completos.
Dado que se cuenta con una base auxiliar con las 676 ocupaciones
posibles (código de 5 dígitos), se buscan los valores de nuestra base
que no coinciden o no tiene similitud con la lista de códigos oficiales

```{r, warning=FALSE, message=FALSE}
CUOC <- load_data("CUOC.csv", type = "auxiliary")
colnames(CUOC) <- c("codigo","ocupacion","descripcion")
# Convertir a data.table
CUOC <- as.data.table(CUOC)

# Extraer la codificación para cada grupo y subgrupo de la jerarquía
CUOC <- CUOC %>%  select(codigo)
CUOC <- CUOC[, .(
  prefix2 = substr(codigo, 1, 2),
  prefix3 = substr(codigo, 1, 3),
  prefix4 = substr(codigo, 1, 4),
  prefix5 = substr(codigo, 1, 5)
), by = codigo]

# Pasar CUOC a formato largo (prefijo por fila): Se tiene como resultado los 2,3,4,5 dígitos de cada código oficial
CUOC <- melt(CUOC,
    id.vars = "codigo",
    measure.vars = patterns("^prefix"),
    value.name = "prefix")[, .(codigo, prefix)]
```

```{r}
# Buscar valores en ocupacion que no están en ninguno de los prefijos de los códigos oficiales
data %>% filter(!ocupacion %in% CUOC$prefix) %>%  count(ocupacion)
```

Estos códigos se convierten en NA, a excepción de los valores `110`,
`1100` `210` y `2100`, ya que por la lectura de los datos puede que se
haya omitido el cero inicial. De ser así, de acuerdo a la codificación
pueden corresponder a
`oficiales y suboficiales de las Fuerzas Militares`, respectivamente. A
estos casos se cambian su valor para que tenga el dígito inicial

```{r}
data <- data %>%  mutate(ocupacion = case_when(
  ocupacion %in% c("110","1100") ~ "01100",
  ocupacion %in% c("210","2100") ~ "02100",
  !ocupacion %in% CUOC$prefix ~ NA_character_,
  TRUE ~ ocupacion
))
```

Así, esta variable queda con
`r sum(is.na(data$ocupacion) | data$ocupacion == "")` celdas vacías.
Pero puede servir para completar información de los niveles 26 (Otro) y
33 (Ninguna) de la variable **actividad**. Es importante resaltar que
esta variable se pide en la ficha de datos básicos mientras que
actividad en la ficha del evento.

### Actividad (obligatoria)

De acuerdo al diccionario, la variable **actividad** toma los valores
de: (13) Líderes(as) cívicos, (24) Estudiante, (26) Otro, (28)
Trabajador(a) domestico(a), (29) Persona en situación de prostitución,
(30) Campesino/a, (31) Persona dedicada al cuidado del hogar, (32)
Persona que cuida a otras y (33) Ninguna.

```{r}
summary(as.factor(data$actividad))
```

Sin embargo, se observa que está tomando valores como `8`,`15`,`16`,
`17`, que corresponde a reciclador(a), maestro(a),servidor(a) público y
fuerza pública, respectivamente, según fichas de notificación más
antiguas. Estos casos se cambian a valor `(26) Otro` por no tener una
categoría semejante en los niveles definidos en el diccionario, y los
valores inconsistentes como `1` y `43813` se cambian a NA

```{r}
data <- data %>% mutate(actividad = case_when(
  actividad %in% c("43813","1") ~ NA_character_,
  actividad %in% c("8","15","16", "17") ~ "26",
  TRUE ~ actividad  
))
```

Adicional a esta variable, se encuentran 3 más que pueden ayudar a
completar actividad. Estas variables están presenten en la base del 2013
y toman como valores `1` o `2` para indicar si la víctima es o no la
respectiva actividad, pero con esta información se asigna el valor
correspondiente a la variable **actividad**, ya que esta última variable
no está presente en el año 2013:

-   **ama_de_cas**

```{r}
# Resumen de las variables que pueden ayudar a completar actividad
summary(as.factor(data$ama_de_cas))
```

-   **tra_sexual**

```{r}
summary(as.factor(data$tra_sexual))
```

-   **campesino**

```{r}
summary(as.factor(data$campesino))
```

La cantidad de casos en los que se completó información porque
**actividad** era NA y alguna de las otras variables tomaba un valor es:

```{r}
# Filtrar registros donde 'actividad' es NA y 'ama_de_cas' o 'tra_sexual' tienen valores
data %>% filter(is.na(actividad) & (!is.na(ama_de_cas)|!is.na(campesino)|!is.na(tra_sexual))) %>% select(actividad,ama_de_cas, tra_sexual, campesino) %>% nrow()
```

```{r}
# Depuración de la variable actividad
data <- data %>%
  mutate(
    # Completar la variable 'actividad' basada en 'ama_de_cas' y 'tra_sexual'
    actividad = case_when(
      is.na(actividad) & ama_de_cas == 1 ~ "31",  # Si 'ama_de_cas' es 1, asignar "31" (Persona dedicada al cuidado del hogar)
      is.na(actividad) & tra_sexual == 1 ~ "29",  # Si 'tra_sexual' es 1, asignar "29" (Persona en situación de prostitución)
      is.na(actividad) & campesino == 1 ~ "30",  # Si 'campesino' es 1, asignar "30" (Campesino/a)
      TRUE ~ actividad  # Mantener los valores ya presentes en 'actividad'
    )
  )
```

```{r, include=FALSE}
nrow_aux <- data %>% filter((actividad == "33" |
                               actividad == "26" | is.na(actividad)) &
                              (!is.na(ocupacion) &
                                 ocupacion != "")) %>%
nrow()
```

Luego, son `r nrow_aux` registros con valor "Otro", "Ninguna" o NA en
**actividad** y que tienen valor en **ocupación**. Por lo tanto, se
puede completar entre sí. Pero hay que tener en cuenta que **actividad**
tiene actividades que pueden estar incluídas dentro de algún grupo de
los representados en la variable **ocupacion**:

-   Líderes civicos en (11140) dirigentes de organizaciones con un
    interés específico (partidos políticos, sindicatos y organizaciones
    sociales)
-   Trabajador(a) doméstico(a) en (91110) personal de servicio doméstico
-   Persona en situación de prostitución en (51690) otros trabajadores
    de servicios personales no clasificados en otras ocupaciones
-   Campesino/a en (6) Agricultores y trabajadores calificados
    agropecuarios, forestales y pesqueros
-   Personas que cuidan a otros en (532) trabajadores de los cuidados
    personales en servicios de salud

Entonces lo que se hace es que en los casos donde **actividad** es NA,
`otro` o `ninguna` y está tomando alguno de estos valores en
**ocupacion**, se asigna a **actividad** su equivalente en
**ocupacion**. Por ejemplo: si **ocupacion** es `51690` se asigna a
**actividad** `29`.

**Nota:** esta acción se hace pensando en que las categorías ya
definidas en **actividad** son relevantes bajo el contexto del problema
entonces puede influir en los resultados si al completar generalizamos
con categorías como las definidas en el primer dígito de **ocupacion**

```{r}
data <- data %>% mutate(actividad = case_when(
  (actividad == "33" | actividad == "26" | is.na(actividad)) & substr(ocupacion, 1, 4) == "1114" ~ "13",
  (actividad == "33" | actividad == "26" | is.na(actividad)) & substr(ocupacion, 1, 4) == "9111" ~ "28",
  (actividad == "33" | actividad == "26" | is.na(actividad)) & substr(ocupacion, 1, 1) == "6" ~ "30",
  (actividad == "33" | actividad == "26" | is.na(actividad)) & substr(ocupacion, 1, 3) == "532" ~ "32",
  (actividad == "33" | actividad == "26" | is.na(actividad)) & substr(ocupacion, 1, 5) == "5169" ~  "29",
  TRUE ~ actividad
))
```

Ahora, en caso de que **ocupacion** no tenga equivalente en las
categorías **actividad**, se deja el valor de **ocupacion** pero antes
para evitar muchas más categorías, se extrae de cada código el primer
dígito para trabajar únicamente con el gran grupo de la clasificación de
ocupaciones y luego se cambia el valor de **actividad** por el nombre
del grupo

```{r}
ocupaciones <- c(
  "0" = "Fuerzas militares",
  "1" = "Directores y gerentes",
  "2" = "Profesionales, científicos e intelectuales",
  "3" = "Técnicos y profesionales del nivel medio",
  "4" = "Personal de apoyo administrativo",
  "5" = "Trabajadores de los servicios y vendedores de comercios y mercados",
  "6" = "Agricultores y trabajadores calificados agropecuarios,forestales y pesqueros",
  "7" = "Oficiales, operarios, artesanos y oficios relacionados",
  "8" = "Operadores de instalaciones y máquinas y emsambladores",
  "9" = "Ocupaciones elementales"
)

data <- data %>% mutate(actividad = if_else((actividad == "33" | actividad == "26" | is.na(actividad)) & !is.na(ocupacion),ocupaciones[str_sub(ocupacion, 1, 1)],actividad))
```

Finalmente, se cambia cada categoría de **actividad** por el nombre del
indicativo correspondiente y se elimina la variable **ocupacion**

```{r}
data <- data %>%
  mutate(
    # Asignar nombres descriptivos a los valores de 'actividad'
    actividad = case_when(
      actividad == "13" ~ "Líderes(as) cívicos",
      actividad == "24" ~ "Estudiante",
      actividad == "26" ~ "Otro",
      actividad == "28" ~ "Trabajador(a) doméstico(a)",
      actividad == "29" ~ "Persona en situación de prostitución",
      actividad == "30" ~ "Campesino/a",
      actividad == "31" ~ "Persona dedicada al cuidado del hogar",
      actividad == "32" ~ "Persona que cuida a otras",
      actividad == "33" ~ "Ninguna",
      TRUE ~ actividad  # Mantener los valores ya presentes en 'actividad'
    ))
```

```{r, include=FALSE}
summary(as.factor(data$actividad))
```

```{r}
data <- data %>% select(-c(ocupacion,ama_de_cas,tra_sexual,campesino))
```

## Información del hecho

### Lugar de procedencia/ocurrencia del hecho

Se refiere al lugar donde posiblemente el paciente adquirió o al cual se
atribuye la exposición al agente o factor de riesgo que ocasionó el
evento. Según el diccionario de datos, las variables relacionadas a la
codificación DIVIPOLA son obligatorias

#### Departamento:

se cuenta tanto con el código como con el nombre

```{r}
summary(as.factor(data$cod_dpto_o))
```

```{r}
summary(as.factor(data$departamento_ocurrencia))
```

Se comienza modificando la escritura de los niveles y cambiando a NA el
nivel "DEPTO DESCONOCIDO"

```{r}
data <- data %>% mutate(
  departamento_ocurrencia = case_when(
    departamento_ocurrencia %in% c("PROCEDENCIA DESCONOCIDA", "DEPTO DESCONOCIDO", "1", "11", "2") ~ NA_character_,
    departamento_ocurrencia == "BOLIVAR" ~ "Bolívar",
    departamento_ocurrencia == "BOGOTA" ~ "Bogotá, D.C.",
    departamento_ocurrencia == "ATLANTICO" ~ "Atlántico",
    departamento_ocurrencia == "BOYACA" ~ "Boyacá",
    departamento_ocurrencia == "VAUPES" ~ "Vaupés",
    departamento_ocurrencia == "SAN ANDRES" ~ "Archipiélago De San Andrés, Providencia Y Santa Catalina",
    departamento_ocurrencia == "GUAINIA" ~ "Guainía",
    departamento_ocurrencia == "CAQUETA" ~ "Caquetá",
    departamento_ocurrencia == "NORTE SANTANDER" ~ "Norte De Santander",
    departamento_ocurrencia == "VALLE" ~ "Valle Del Cauca",
    departamento_ocurrencia == "QUINDIO" ~ "Quindío",
    departamento_ocurrencia == "CHOCO" ~ "Chocó",
    departamento_ocurrencia == "CORDOBA" ~ "Córdoba",
    departamento_ocurrencia == "STA MARTA D.E." ~ "Magdalena",
    departamento_ocurrencia == "GUAJIRA" ~ "La Guajira",
    
    TRUE ~ str_to_title(tolower(departamento_ocurrencia))))

```

Luego, se verifica la consistencia de las variables mediante la
codificación DIVIPOLA

1.  Al analizar que códigos no están en la lista, se encontraron los
    siguientes:

```{r}
data %>% filter(!cod_dpto_o %in% DIVIPOLA$codigo_dane_departamento) %>% count(cod_dpto_o,departamento_ocurrencia, name = "Cantidad")
```

Estos casos se convierten a NA, incluyendo los casos donde
**departamento_ocurrencia** es `exterior` porque ya se filtró la base de
manera que solo hayan casos que ocurrieron en Colombia. Entonces este
valor no es consistente

```{r}
data <- data %>% mutate(
  cod_dpto_o = case_when(
    cod_dpto_o %in% c("00","01") ~ NA_character_,
    TRUE ~ cod_dpto_o))
```

2.  Los departamentos que no se encuentran en la lista son:

```{r}
data %>%
  filter(!str_to_lower(departamento_ocurrencia) %in% str_to_lower(DIVIPOLA$nombre_departamento))  %>% count(cod_dpto_o,departamento_ocurrencia)
```

Se cambian los casos donde el departamento es del exterior por NA

```{r}
data <- data %>% mutate(
  departamento_ocurrencia = case_when(
    departamento_ocurrencia %in% c("Exterior") ~ NA_character_,
    TRUE ~ departamento_ocurrencia))
```

```{r, include=FALSE}
unique(sort(data$departamento_ocurrencia))
```

#### Municipio:

se cuenta tanto con el código como con el nombre. El código está
compuesto por los últimos tres dígitos del código Divipola para cada
municipio.

La variable **municipio_ocurrencia** correspondiente al nombre tomaba en
algunos casos nombres de departamento o que indicaban desconocimiento
del municipio (Ej. `* CHOCO. MUNICIPIO DESCONOCIDO`), por ende, se
cambian estos últimos casos a NA.

```{r}
data <- data %>% mutate(
  municipio_ocurrencia = case_when(
    municipio_ocurrencia %in% c("COLOMBIA - SIN ESPECIFICACIÓN ADICIONAL DE LUGAR","* ANTIOQUIA. MUNICIPIO DESCONOCIDO","* CHOCO. MUNICIPIO DESCONOCIDO","* MAGDALENA. MUNICIPIO DESCONOCIDO","* MAGDALENA. MUNICIPIO DESCONOCIDO","ANTIOQUIA","MUNICIPIO EXTRANJERO DESCONOCIDO","* EXTERIOR. PAÍS DESCONOCIDO","* PROCEDENCIA DESCONOCIDA","1","001") ~ NA_character_,
    str_detect(municipio_ocurrencia, "^\\*\\s+.+\\.\\s+MUNICIPIO DESCONOCIDO$") ~ NA_character_,
   str_detect(municipio_ocurrencia, "^\\*\\s+[A-ZÁÉÍÓÚÑ\\s]+SIN MUNICIPIO$") ~ NA_character_,  
  municipio_ocurrencia == "BELÉN DE BAJIRA" ~ "Nuevo Belén De Bajirá",
  municipio_ocurrencia == "MAPIRIPANA (CD)" ~ "Barrancominas",
    municipio_ocurrencia == "MEDELLIN" ~ "Medellín",
    municipio_ocurrencia == "ACACIAS" ~ "Acacías",
    municipio_ocurrencia == "FUSAGASUGA" ~ "Fusagasugá",
    municipio_ocurrencia == "ITAGUI" ~ "Itagüí",
    municipio_ocurrencia == "COCORNA" ~ "Cocorná",
    municipio_ocurrencia == "SAN JERONIMO" ~ "San Jerónimo",
    municipio_ocurrencia == "ABRIAQUI" ~ "Abriaquí",
    municipio_ocurrencia == "MONTERIA" ~ "Montería",
    municipio_ocurrencia == "ALEJANDRIA" ~ "Alejandría",
    municipio_ocurrencia == "CORDOBA" ~ "Córdoba",
    municipio_ocurrencia == "AMAGA" ~ "Amagá",
    municipio_ocurrencia == "APARTADO" ~ "Apartadó",
    municipio_ocurrencia == "PUERTO BERRIO" ~ "Puerto Berrío",
    municipio_ocurrencia == "VALPARAISO" ~ "Valparaíso",
    municipio_ocurrencia == "DON MATIAS" ~ "Donmatías",
    municipio_ocurrencia == "SAN JUAN DE URABA" ~ "San Juan de Urabá",
    municipio_ocurrencia == "LOS CORDOBAS" ~ "Los córdobas",
    municipio_ocurrencia == "SAN VICENTE" & departamento_ocurrencia == "Antioquia" ~ "San Vicente Ferrer",
    municipio_ocurrencia == "SAN PEDRO" & departamento_ocurrencia == "Antioquia" ~ "San Pedro De Los Milagros",
    
    TRUE ~ str_to_title(tolower(municipio_ocurrencia))
  ))
```

Luego, se verifica la concordancia de los códigos y nombres con ayuda de
la codificación Divipola:

1.  Al analizar que códigos no están en la lista, se encontraron por
    ejemplo:

```{r}
data %>%
  mutate(cod_mun = ifelse(!is.na(cod_mun_o) & !is.na(cod_dpto_o), paste0(cod_dpto_o, cod_mun_o), cod_mun_o)) %>%
  filter(!cod_mun %in% DIVIPOLA$codigo_dane_municipio)  %>% 
  count(cod_mun,cod_mun_o, municipio_ocurrencia, departamento_ocurrencia, name = "cantidad") %>% slice_sample(n=10)
```

La mayoría de códigos que no coinciden con los códigos de la lista,
corresponden a casos donde no se conoce el municipio, por ende, se
cambia a NA. Al igual que los casos del municipio extranjero, que debe
tratarse de un error porque ya se filtró la base para tener solo los
casos de Colombia. Por otro lado, el caso de `Belén De Bajira` es
inconsistente porque ese código y nombre aparecen diferente en la base
auxiliar, se cambia estos casos a como aparece en esta. Y los casos de
`Mapiripana` se encontró que corresponde a un centro poblado del
municipio de Barrancominas, por ende, se cambia el valor de estos casos
por el nombre y código del muncipio

```{r}
data <- data %>% mutate(cod_mun_o = case_when(
  cod_mun_o %in% c("000","999") ~ NA_character_,
  municipio_ocurrencia == "Nuevo Belén De Bajirá" ~ "493",
  municipio_ocurrencia == "Barrancominas" ~ "343",
  TRUE ~ cod_mun_o
))
```

**Nota:** Una vez verificados los códigos, se transforma esta variable
para que tome como valor el código completo (5 dígitos)

```{r}
data <- data %>%
  mutate(cod_mun_o = ifelse(!is.na(cod_mun_o) & cod_mun_o != "0" & !is.na(cod_dpto_o) & cod_dpto_o != "0", paste0(cod_dpto_o, cod_mun_o), cod_mun_o))
```

2.  Los nombres de municipios que no se encuentran en la lista son:

```{r}
data %>%
  filter(!str_to_lower(municipio_ocurrencia) %in% str_to_lower(DIVIPOLA$nombre_municipio))  %>% group_by(cod_mun_o,municipio_ocurrencia) %>% summarise(cantidad = n(), .groups = "drop")
```

La mayoría de inconsistencias se debe a escritura entonces se corrige
escritura y los casos donde se especifica que no se conoce el municipio
se convierten a NA

```{r}
data <- data %>% 
  left_join(
    DIVIPOLA %>% distinct(codigo_dane_municipio, .keep_all = TRUE) %>% select(codigo_dane_municipio,nombre_municipio),
    by = c("cod_mun_o" = "codigo_dane_municipio")
  ) %>% mutate(municipio_ocurrencia = ifelse(!is.na(nombre_municipio),str_to_title(nombre_municipio),municipio_ocurrencia)) 

data <- data %>% select(-c(nombre_municipio))
```

3.  Verificar concordancia entre código y nombre

```{r}
data %>%
  left_join(
    DIVIPOLA %>% distinct(codigo_dane_municipio, .keep_all = TRUE),
    by = c("cod_mun_o" = "codigo_dane_municipio")
  ) %>% 
  filter(str_to_lower(municipio_ocurrencia) != str_to_lower(nombre_municipio)) %>%
  count(cod_mun_o, municipio_ocurrencia,nombre_municipio, name = "cantidad")
```

No hay discordancias.

#### Distrito especial:

se crea esta variable para identificar los casos que courrieron en uno
de los distrito especiales de Colombia, los cuales son:

1.  **Bogotá:** Distrito Capital.

2.  **Barranquilla:** Distrito Especial, Industrial y Portuario.

3.  **Santa Marta:** Distrito Turístico, Cultural e Histórico.

4.  **Cartagena:** Distrito Turístico, Cultural e Histórico.

5.  **Buenaventura:** Distrito Especial, Industrial, Portuario,
    Biodiverso y Ecoturístico.

6.  **Riohacha:** Distrito Especial, Turístico y Cultural.

7.  **Medellín:** Distrito Especial de Ciencia, Tecnología e Innovación.

8.  **Mompox:** Distrito Especial Turístico, Cultural e Histórico.

9.  **Barrancabermeja:** Distrito Especial Portuario, Industrial,
    Turístico y Biodiverso.

10. **Turbo:** Distrito Especial Portuario, Logístico, Turístico,
    Industrial y Comercial.

11. **Tumaco:** Distrito Especial, Industrial, Portuario, Biodiverso y
    Ecoturístico.

12. **Cali:** Distrito Especial, Deportivo, Cultural, Turístico,
    Empresarial y de Servicios.

Cuando esta variable toma valor `1` significa que se trata a un distrito
especial y cuando toma valor `2` significa que no se trata de un
distrito especial.

```{r}
data <- data %>% mutate(dist_esp_o = case_when(
  cod_mun_o %in% c("11001","08001","13001","47001","76109","44001","13468","05837","76001","68081","05001","52835") ~ "1",
  is.na(cod_mun_o) ~ NA_character_,
  TRUE ~ "2"
))
```

#### Área:

con respecto a la variable **area**, corresponden a la ubicación donde
ocurrieron los hechos de violencia. Según las fichas de SIVIGILA las
categorías corresponden a: (1) Cabecera municipal, (2) Centro poblado o
(3) Rural disperso.

```{r}
summary(as.factor(data$area))
```

### Hora del hecho (obligatoria)

Es de tipo character, hasta 2017 toma valores coherentes con hora. En
2018 toma decimales y en el resto toma valores boolean o NA. Se atribuye
a que a partir de cierta versión no se pide la hora lo que explica los
`r sum(is.na(data$hora_hecho) | data$hora_hecho == "")` registros con
NA. Lo cual corresponde al siguiente porcentaje de la base de datos

```{r}
(sum(is.na(data$hora_hecho) | data$hora_hecho == "")/nrow(data))*100
```

```{r}
data <- data %>% mutate(hora_hecho = ifelse(hora_hecho == "", NA_character_, hora_hecho))
```

Al corresponder a un porcentaje muy alto de NA se elimina esta variable,
pues no son demasiados datos por imputar.

```{r}
data <- data %>% select(-hora_hecho)
```

### Modalidad de violencia (no obligatoria)

De acuerdo al diccionario existen dos grupos de modalidad: violencia no
sexual y violencia sexual, cada una con diferentes tipos. Si la víctima
sufrió violencia no sexual se registra el tipo en la variable
**naturaleza** y si sufrió violencia sexual se registra el tipo en la
variable **nat_viosex**

-   **Violencia no sexual:** 1= Violencia Física, 2= Violencia
    Psicológica, 3= Negligencia y Abandono

```{r}
summary(as.factor(data$naturaleza))

```

-   **Violencia sexual:** 5 = Acoso sexual, 6 = Acceso carnal, 7 =
    Explotación sexual, 10 = Trata de personas, 12= Actos sexuales, 14 =
    Otras violencias sexuales, 15 = Mutilación Genital

```{r}
summary(as.factor(data$nat_viosex))
```

Lo primero que se observa es que las variables están tomando valores que
no son indicativos entonces se convierten a NA. También se encontraron
indicativos que no están definidos en el diccionario como: `4,8,9,11`.
Gracias a las fichas de años anteriores, se identifica que
`4=abuso sexual` y `11=violencia sexual en conflicto armado`, entonces
se convierten estos casos a `6` y `14` respectivamente. Para los demás
casos no se pudo determinar que representa el indicativo entonces se
convierten a NA

```{r}
data <- data %>% mutate(
  naturaleza = case_when(
    naturaleza %in% c("11001","44110","32606","44068","8","9") ~ NA_character_, 
    naturaleza == "4" ~ "6", 
    naturaleza == "11" ~ "14", TRUE ~ naturaleza),
  nat_viosex = case_when(
    nat_viosex %in% c("44110","43813","44068","8","9") ~ NA_character_, 
    nat_viosex == "4" ~ "6", 
    nat_viosex == "11" ~ "14", TRUE ~ nat_viosex)
)
```

Luego, por facilidad en el análisis y evitando la mayor cantidad de
celdas vacías posibles, se decide unificar la información de ambas
variables en una variable llamada **def_naturaleza**.

```{r}
data <- data %>%
  mutate(def_naturaleza = coalesce(naturaleza, nat_viosex))
```

```{r}
data <- data %>% select(-c(naturaleza,nat_viosex))
```

```{r}
# # Finalmente, se cambian los indicativos por el nombre del tipo de violencia
# data <- data %>% mutate(def_naturaleza = case_when(
#       def_naturaleza == "1" ~ "Física",
#       def_naturaleza == "2" ~ "Psicológica",
#       def_naturaleza == "3" ~ "Negligencia y Abandono",
#       def_naturaleza == "5" ~ "Acoso sexual",
#       def_naturaleza == "6" ~ "Acceso carnal",
#       def_naturaleza == "7" ~ "Explotación sexual",
#       def_naturaleza == "10" ~ "Trata de personas",
#       def_naturaleza == "12" ~ "Actos sexuales",
#       def_naturaleza == "14" ~ "Otras violencias sexuales",
#       def_naturaleza == "15" ~ "Mutilación genital",
#   TRUE ~ def_naturaleza
# ))
```

### Mecanismo o arma (no obligatoria)

Según el diccionario de datos la variable **armas** indica el mecanismo
utilizado en la agresión y es dependiente si la variable "Modalidad" es
1 = Violencia física. Sin embargo, en esta base se encuentran otras
variables que parecen representar la misma característica:
**otra_arma**,**otro_mec**,**cual_o_mec**, **arma** y
**mecanismo_utilizado_para_la_agresion**

```{r}
lapply(data[, c("armas","otra_arma", "otro_mec", "cual_o_mec", "arma", "mecanismo_utilizado_para_la_agresion")], unique, useNA = "ifany")
```

Se observa que la variable **armas** está tomando valores en NA y
valores inconsistentes según el diccionario: `5`,`6`,`7`,`8`,`9` y `10`.
Por ejemplo:

```{r}
data %>% filter(is.na(armas) | armas %in% c("5","6","7","8","9","10")) %>% count(armas,arma,cual_o_mec,otra_arma,otro_mec,mecanismo_utilizado_para_la_agresion) %>% slice_sample(n=10)
```

Sin embargo, ninguna de las otras variables toma valor en estos casos
inconsistentes como para reemplazar información. Entonces lo que se hace
es que se completa información para los casos de NA en **armas** con el
valor de las demás variables, a excepción de **cual_o_mec**, porque en
los casos en que esta última variable toma valor también toma valor
**otro_mec** y esa sí está en la codificación requerida. A su vez, se
garantiza que **armas** tome valor solo si la modalidad de violencia es
1, en caso contrario, se pone "No aplica"

```{r}
data <- data %>%
  mutate(
    armas = coalesce(armas, arma, otra_arma, otro_mec, mecanismo_utilizado_para_la_agresion),
    armas = ifelse(def_naturaleza != 1, "No aplica", armas)
  )

data <- data %>% mutate(armas = if_else(armas %in% c(5, 6, 7, 8, 9, 10, 7300000),NA,armas))
```

```{r}
data <- data %>% select(-c(otra_arma,otro_mec,cual_o_mec,arma,mecanismo_utilizado_para_la_agresion))
```

#### Quemaduras (no obligatoria):

este conjunto de variables deben tomar valor en caso de que el mecanismo
de agresión haya sido 12 = Quemaduras por fuego o llama, 13 = Quemaduras
por ácido, álcalis, o sustancias corrosivas y 14 = Quemadura por líquido
hirviente. La mayoría de variables indican la parte de la quemadura
(**que\_[]**), y las demás, el grado (**cla_gra**) y extensión
(**ext_que**) de la misma.

```{r}
lapply(data[, c("que_cara", "que_cuello", "que_mano", "que_pie", "que_pliegu", "que_genita", "que_tronco", "que_miesup", "que_mieinf")], table, useNA = "ifany")
```

Se observa que hay casos donde las variables están tomando valores
inconsistentes, estos casos se cambian a NA

```{r}
data <- data %>%
  mutate(across(
    all_of(c("que_cara", "que_cuello", "que_mano", "que_pie", "que_pliegu", "que_genita", "que_tronco", "que_miesup", "que_mieinf")),
    ~ case_when(
        !(.x %in% c("1", "2")) ~ NA_character_,
        TRUE ~ .x
      ),
    .names = "{.col}"
  ))

```

También, se observa que en los casos en que no hay quemaduras, estas
variables contienen valores faltantes (NA), lo que puede generar
dificultades en los análisis. Entonces, se transforman los valores NA en
una categoría explícita como "No aplica". Y a su vez, se garantiza que
estas variables tomen valor únicamente en los mecanismos de agresión
correctos

```{r}
data <- data %>%
  mutate(across(
    all_of(c("que_cara", "que_cuello", "que_mano", "que_pie", "que_pliegu", "que_genita", "que_tronco", "que_miesup", "que_mieinf")),
    ~ ifelse(is.na(armas) | armas %in% c(12, 13, 14), ., "No aplica")
  ))
```

Lo mismo se hace con la variable **cla_gra**, se cambia a "No aplica"
los casos donde el mecanismo no es 12,13 o 14. Esta variable toma los
siguientes valores: 1 = primer grado, 2 = segundo grado y 3 = tercer
grado

```{r}
summary(as.factor(data$cla_gra))
```

```{r}
data <- data %>%
  mutate(cla_gra = if_else(is.na(armas) | armas %in% c(12, 13, 14), cla_gra, "No aplica"))
```

Finalmente, se encontró que la variable **ext_que** está tomando valores
inconsistentes. Los valores que debe tomar son 1 = menor o igual a 5%, 2
= 6%-14%, 3 = mayor o igual a 15%. Se cambia estos valores a NA y se
garantiza que esta variable solo tenga valor cuando mecanismo sea 12,13
o 14

```{r}
summary(as.factor(data$ext_que))
```

```{r}
data <- data %>%
  mutate(ext_que = case_when(ext_que == "31" ~ NA_character_,
                             is.na(armas) | armas %in% c(12, 13, 14) ~ ext_que,
                             TRUE ~ "No aplica"
  ))
```

### Escenario (obligatoria)

Corresponde al lugar donde ocurrió la agresión. Toma valores como: 1 =
Vía Pública, 2 = Vivienda, 3 = Establecimiento educativo, 4 = Lugar de
trabajo, 7 = Otro, 8 = Comercio y áreas de servicios (Tienda, centro
comercial, etc), 9 = otros espacios abiertos (bosques, potreros, etc),
10 = Lugares de esparcimiento con expendio de alcohol, 11 = Institución
de salud y 12 = Área deportiva y recreativa.

```{r}
summary(as.factor(data$escenario))
```

Se observa que esta variable toma valores `5` y `6` que no aparecen
definidos en el diccionario ni fichas de notificación.

Adicional, la base de datos tiene otra variable (**otro_esce**) que
aparentemente representa esta característica y no aparece definida en el
diccionario:

```{r}
summary(as.factor(data$otro_esce))
```

Se observa que esta última variable no está normalizada, por ende, se
utilizará para completar información de la variable **escenario**. Al
analizar los casos donde **escenario** es `5`, `6` y NA, se obtiene:

```{r}
data %>% filter(is.na(escenario) | escenario %in% c("5","6")) %>% count(escenario,otro_esce) 
```

Solo se podría recuperar información para `7` casos. Entonces se
completa esta información y los casos con valor `5` y `6` se cambia a NA

```{r}
data <- data %>% mutate(escenario = case_when(
  escenario %in% c("5","6") ~ NA_character_,
  is.na(escenario) ~ otro_esce,
  TRUE ~ escenario
))
```

Luego, se elimina la variable **otro_esce**

```{r}
data <- data %>% select(-otro_esce)
```

### Ámbito lugar (obligatoria)

Representa el ámbito de la violencia según lugar de ocurrencia. Puede
tomar valores como: 1 = Escolar, 2 = Laboral, 3 = Institucional, 4 =
Virtual, 5 = Comunitario, 6 = Hogar y 7 = Otros ámbitos. Es una variable
obligatoria

```{r}
summary(as.factor(data$ambito_lug))
```

### Presencia de alcohol o sustancias (obligatoria)

En la base de datos se encuentran dos variables que indican si había
presencia de alcohol u otra sustancia en la víctima: **sust_vict** y
**presencia_de_alcohol_u_otra_sustancia_en_la_victima**. La primer
variable tiene el nombre que aparece en el diccionario de datos y es
obligatoria

```{r}
data %>% count(sust_vict,presencia_de_alcohol_u_otra_sustancia_en_la_victima)
```

Se observa que hay `28653` casos que toma valor sí(1) y `556310` no(2)
en **presencia_de_alcohol_u_otra_sustancia_en_la_victima** pero NA en
**sust_vict**, entonces se completará esta última variable con ellos.
Las inconsistencias se cambian a NA

```{r}
data <- data %>% mutate(sust_vict = case_when(
  sust_vict == "M" ~ NA_character_,
  presencia_de_alcohol_u_otra_sustancia_en_la_victima %in% c("1","2") & is.na(sust_vict) ~ presencia_de_alcohol_u_otra_sustancia_en_la_victima,
  TRUE ~ sust_vict
))
```

Luego, se elimina la variable
**presencia_de_alcohol_u_otra_sustancia_en_la_victima**

```{r}
data <- data %>% select(-presencia_de_alcohol_u_otra_sustancia_en_la_victima)
```

### Atencedente de violencia (obligatoria)

Indica si la persona ha sido violentada con anterioridad. Es una
variable obligatoria.

```{r}
summary(as.factor(data$antec))
```

Los valores con inconsistencia se cambian a NA

```{r}
data <- data %>% mutate(antec = if_else(antec %in% c("43880","0","3","4","5","6"), NA_character_, antec))
```

### Hecho dentro del conflicto armado (obligatoria)

Representa si el caso se dio en el marco del conflicto armado

```{r}
summary(as.factor(data$zona_conf))
```

Los valores con inconsistencia se cambian a NA

```{r}
data <- data %>% mutate(zona_conf = if_else(zona_conf %in% c("44000","44097","E","M","V"), NA_character_, zona_conf))
```

## Información del agresor

Es importante mencionar que en las bases de datos proporcionadas no hay
información respecto al parentesco con la víctima, como sí la hay en
MEData y se piden en las fichas de notificación.

### Edad agresor (obligatoria)

```{r}
summary(as.factor((sort(data$edad_agre))))
```

```{r, include=FALSE}
edad0 <- sum(data$edad_agre == 0, na.rm = TRUE)
edad0/nrow(data)
```

Se ve que esta variable (cuya unidad de medida es años), contiene edades
muy bajas para el agresor, lo cual parece ser una inconsistencia en la
variable. Incluso solamente analizando la proporción de edades iguales a
0 es de `r round((edad0/nrow(data))*100,3)`% de los registros que
presentan este problema y de acuerdo con las fichas de notificación de
violencia disponibles, no en todas se hace esta pregunta.

Por tanto los valores de 0 o de edades muy pequeñas podrían corresponder
a valores faltantes de los años restantes de notificaciones en las que
no se pregunta esto. Así, la variable tiene bastantes valores faltantes,
por lo tanto es necesario eliminarla del análisis.

```{r, include=FALSE}
data_aux <- data %>% filter(year(data$fec_not) >= 2015)

table(as.factor(data_aux$edad_agre),as.factor(year(data_aux$fec_not)))
```

```{r}
data <- data %>%
  select(-edad_agre)
```

### Sexo (no obligatoria)

```{r}
summary(as.factor(data$sexo_agre))
```

Se observa que tres registros están tomando valores numéricos, estos
casos puede correpsonder a fechas en la base original y que al cargar se
convirtieron en número. Además, se encuentran registros con valor `SD`,
que pueden significar "Sin dato". En todos los casos se convierte a NA

```{r}
data <- data %>% mutate(sexo_agre = if_else(sexo_agre %in% c("21792","3218244774","38240","SD"), NA_character_, sexo_agre))
```

### Convivencia con la víctima (obligatoria)

Esta variable indica si la víctima tenía o no convivencia con el agresor

```{r}
summary(as.factor(data$conv_agre))
```

Solo se encuentra un registro con un valor inconsistente, se cambia a NA

```{r}
data <- data %>% mutate(conv_agre = if_else(conv_agre == "78783", NA_character_, conv_agre))
```

## Información de la atención

### Lugar de notificación

Según el diccionario de datos, las variables relacionadas al código
DIVIPOLA de departamento y municipio son obligatorias

#### Departamento:

**departamento_notificacion** representa el nombre del departamento
donde se notificó el caso y **cod_dpto_n** su respectivo código. Para
verificar la concordancia de los códigos y nombres se utiliza la base
oficial de DIVIPOLA:

```{r, message=FALSE, warning=FALSE}
DIVIPOLA <- load_data("DIVIPOLA.xlsx", type = "auxiliary", col_types = c("text", "text", "text", 
        "text", "text","text"))
```

1.  Se comienza analizando los departamentos que no se encuentran en la
    lista de DIVIPOLA:

```{r}
data %>%
  filter(!str_to_lower(departamento_notificacion) %in% str_to_lower(DIVIPOLA$nombre_departamento))  %>% group_by(cod_dpto_n,departamento_notificacion) %>% summarise(cantidad = n(), .groups = "drop")
```

En la mayoría de los casos no se encuentran porque tienen diferencia de
escritura. Y en los demás, se trata de números que en caso de no
corresponder a la codificación, se convierten a NA

```{r}
data <- data %>% 
  mutate(
    departamento_notificacion = case_when(
      departamento_notificacion == "ATLANTICO" ~ "Atlántico",
      departamento_notificacion %in% c("BOGOTA","11") ~ "Bogotá, D.c.",
      departamento_notificacion == "BOLIVAR" ~ "Bolívar",
      departamento_notificacion == "BOYACA" ~ "Boyacá",
      departamento_notificacion == "CAQUETA" ~ "Caquetá",
      departamento_notificacion == "CORDOBA" ~ "Córdoba",
      departamento_notificacion == "CHOCO" ~ "Chocó",
      departamento_notificacion == "GUAJIRA" ~ "La Guajira",
      departamento_notificacion == "NORTE SANTANDER" ~ "Norte De Santander",
      departamento_notificacion == "QUINDIO" ~ "Quindío",
      departamento_notificacion == "VALLE" ~ "Valle Del Cauca",
      departamento_notificacion == "SAN ANDRES" ~ "Archipiélago De San Andrés, Providencia Y Santa Catalina",
      departamento_notificacion == "GUAINIA" ~ "Guainía",
      departamento_notificacion == "VAUPES" ~ "Vaupés",
      departamento_notificacion %in% c("1","0","001","44093") ~ NA_character_,
      TRUE ~ str_to_title(departamento_notificacion)
    )
  )
```

2.  Analizando que códigos no están en la lista. Se encontraron los
    siguientes:

```{r}
data %>%
  filter(!cod_dpto_n %in% DIVIPOLA$codigo_dane_departamento) %>% group_by(cod_dpto_n,departamento_notificacion) %>% summarise(cantidad = n(), .groups = "drop")
```

Solo se encontró un caso donde el código no está en la lista oficial, se
cambia a NA

```{r}
data <- data %>% mutate(cod_dpto_n = if_else(cod_dpto_n == "9996", NA, cod_dpto_n))
```

3.  Los casos donde hay discordancia entre el código y el nombre del
    departamento son:

```{r}
data %>%
  left_join(
    DIVIPOLA %>% distinct(codigo_dane_departamento, .keep_all = TRUE),
    by = c("cod_dpto_n" = "codigo_dane_departamento")
    ) %>% filter(str_to_lower(departamento_notificacion) != str_to_lower(nombre_departamento)) %>% group_by(cod_dpto_n, departamento_notificacion) %>% summarise(cantidad = n(), .groups = "drop")
```

No hay discordancias.

#### Municipio:

**municipio_notificacion** representa el nombre del departamento y
**cod_mun_n** su respectivo código. Este código está compuesto por los
últimos tres dígitos del código Divipola para cada municipio

1.  Primero se verifica que códigos no están en la lista oficial, se
    encontraron los siguientes:

```{r}
data %>% 
  filter(!cod_mun_n %in% DIVIPOLA$codigo_dane_municipio)  %>% 
  count(cod_mun_n, municipio_notificacion,departamento_notificacion, name = "cantidad")
```

Ese valor inconsistente se cambia a NA

```{r}
data <- data %>% mutate(cod_mun_n = if_else(cod_mun_n %in% c("S"), NA_character_,cod_mun_n))
```

2.  Se verifica que nombres no están en la lista oficial. Por ejemplo:

```{r}
data %>%
  filter(!str_to_lower(municipio_notificacion) %in% str_to_lower(DIVIPOLA$nombre_municipio))  %>% group_by(cod_mun_n,municipio_notificacion,departamento_notificacion) %>% summarise(cantidad = n(), .groups = "drop") %>% slice_sample(n=10)
```

```{r}
data <- data %>% mutate(municipio_notificacion = case_when(
  municipio_notificacion %in% c("11","3102038727","44093") ~ NA_character_,
  municipio_notificacion == "11001" ~ "Bogotá, D.c.",
  TRUE ~ municipio_notificacion
))

data <- data %>% 
  left_join(
    DIVIPOLA %>% distinct(codigo_dane_municipio, .keep_all = TRUE) %>% select(codigo_dane_municipio,nombre_municipio),
    by = c("cod_mun_n" = "codigo_dane_municipio")
  ) %>% mutate(municipio_notificacion = ifelse(!is.na(nombre_municipio),str_to_title(nombre_municipio),str_to_title(municipio_notificacion)))

data <- data %>% select(-nombre_municipio)
```

La mayoría de inconsistencias corresponden a diferencia en escritura,
por lo tanto, se modifica la escritura igual a la lista oficial

3.  Verificar concordancia entre código y nombre

```{r}
data %>%
  left_join(
    DIVIPOLA %>% distinct(codigo_dane_municipio, .keep_all = TRUE),
    by = c("cod_mun_n" = "codigo_dane_municipio")
  ) %>% 
  filter(str_to_lower(municipio_notificacion) != str_to_lower(nombre_municipio)) %>%
  count(cod_mun_n, municipio_notificacion,nombre_municipio, name = "cantidad")
```

No hay discordancias.

#### Distrito especial

Se crea esta variable para identificar los casos donde la víctima
notificó en uno de los distrito especiales de Colombia, los cuales son:

1.  **Bogotá:** Distrito Capital.

2.  **Barranquilla:** Distrito Especial, Industrial y Portuario.

3.  **Santa Marta:** Distrito Turístico, Cultural e Histórico.

4.  **Cartagena:** Distrito Turístico, Cultural e Histórico.

5.  **Buenaventura:** Distrito Especial, Industrial, Portuario,
    Biodiverso y Ecoturístico.

6.  **Riohacha:** Distrito Especial, Turístico y Cultural.

7.  **Medellín:** Distrito Especial de Ciencia, Tecnología e Innovación.

8.  **Mompox:** Distrito Especial Turístico, Cultural e Histórico.

9.  **Barrancabermeja:** Distrito Especial Portuario, Industrial,
    Turístico y Biodiverso.

10. **Turbo:** Distrito Especial Portuario, Logístico, Turístico,
    Industrial y Comercial.

11. **Tumaco:** Distrito Especial, Industrial, Portuario, Biodiverso y
    Ecoturístico.

12. **Cali:** Distrito Especial, Deportivo, Cultural, Turístico,
    Empresarial y de Servicios.

Cuando esta variable toma valor `1` significa que se trata a un distrito
especial,y cuando toma valor `2` significa que no se trata de un
distrito especial.

```{r}
data <- data %>% mutate(dist_esp_n = case_when(
  cod_mun_n %in% c("11001","08001","13001","47001","76109","44001","13468","05837","76001","68081","05001","52835") ~ "1",
  is.na(cod_mun_n) ~ NA_character_,
  TRUE ~ "2"
))
```

### Tipo de seguridad social (obligatoria)

Representa el tipo de régimen en salud, donde: C = contributivo, S =
subsidiado, P = excepción, E = especial, N = no asegurado e I =
indeterminado/pendiente

```{r}
summary(as.factor(data$tip_ss))
```

### Datos epidemiológicos (obligatorias)

La base cuenta con una variable que presenta la semana epidemiológica
(**semana**) y su respectivo año (**ano**)

-   **semana:**

```{r}
summary(as.factor(data$semana))
```

-   **año:**

```{r}
summary(as.factor(data$ano))
```

De acuerdo a lo investigado la semana epidemiológica se determina a
partir de la fecha del hecho o notificación según el sistema o estudio.
Sin embargo, en las fuentes de información disponible no se especifica.
Por ende, buscando ser consistentes, se decide eliminar estas variables
y quedarse con la variable **fec_not**, que hasta el momento parece ser
la mejor opción para temporalidad

```{r}
data <- data %>% select(-c(ano,semana))
```

### Hospitalización (no obligatoria)

Indica si la víctima requirió hospitalización

```{r}
summary(as.factor(data$pac_hos))
```

### Atención en salud mental (obligatoria)

Indica si la víctima recibió o no atención en salud mental

```{r}
summary(as.factor(data$ac_mental))
```

Se cambia a NA los casos donde la variable toma valores diferentes a `1`
y `2`

```{r}
data <- data %>% mutate(ac_mental = if_else(ac_mental %in% c("24","31"), NA, ac_mental))
```

### Laboratorios (no obligatoria)

En la base se encuentran tres variables que representan si se realizó o
no un exámen de laboratorio específico: Profilaxis ITS-VIH (**sp_its**),
Hepatitis B (**prof_hep_b**) y Profilaxis Otras ITS (**prof_otras**).
Sin embargo, estas variables aplican únicamente para los casos donde la
modalidad de violencia sea 6 = Acceso carnal, 7 = Explotación sexual, 10
= Trata de personas y 14 = Otras violencias sexuales. Por ejemplo,

-   **Profilaxis ITS-VIH:**

```{r}
data %>% filter(!is.na(def_naturaleza)) %>% count(sp_its, def_naturaleza) %>% slice_sample(n=10) 

```

-   **Hepatitis B:**

```{r}
data %>% filter(!is.na(def_naturaleza)) %>% count(prof_hep_b, def_naturaleza) %>%slice_sample(n = 10) 
```

-   **Profilaxis Otras ITS:**

```{r}
data %>% filter(!is.na(def_naturaleza)) %>% count(prof_otras, def_naturaleza) %>% slice_sample(n = 10) 
```

Se cambia a NA los valores incorrectos y a "No aplica" los casos de
violencia diferente a los mencionados

```{r}
data <- data %>%
  mutate(across(
    all_of(c("prof_otras","prof_hep_b","sp_its")),
    ~ case_when(
        .x %in% c("0", "3") ~ NA_character_,
        def_naturaleza %in% c("1", "2", "3", "5", "12") ~ "No aplica",
        TRUE ~ .x
      ),
    .names = "{.col}"
  ))
```

### Anticoncepción de emergencia (no obligatoria)

Esta variable **ac_anticon** indica si la víctima requirió
anticoncepción de emergencia. Aplica únicamente para los casos donde la
modalidad de violencia sea 6 = Acceso carnal, 7 = Explotación sexual, 10
= Trata de personas y 14 = Otras violencias sexuales

```{r}
data %>% filter(!is.na(def_naturaleza)) %>% count(ac_anticon, def_naturaleza) 
```

Se cambia a NA los valores incorrectos y a "No aplica" los casos de
violencia diferente a los mencionados

```{r}
data <- data %>% mutate(ac_anticon = case_when(
  ac_anticon == "26" ~ NA_character_,
  def_naturaleza %in% c("1","2","3","5","12","15") ~ "No aplica",
  TRUE ~ ac_anticon
))
```

### Orientación (no obligatoria)

Esta variable **ac_ive** indica si la víctima recibió orientación para
Interrupción Voluntaria del Embarazo (IVE). Aplica únicamente para los
casos donde la modalidad de violencia sea 6 = Acceso carnal, 7 =
Explotación sexual, 10 = Trata de personas y 14 = Otras violencias
sexuales

```{r}
data %>% filter(!is.na(def_naturaleza)) %>% count(ac_ive, def_naturaleza) 
```

Se cambia a NA los valores incorrectos y a "No aplica" los casos de
violencia diferente a los mencionados

```{r}
data <- data %>% mutate(ac_ive = case_when(
  ac_ive == "23" ~ NA_character_,
  def_naturaleza %in% c("1","2","3","5","12","15") ~ "No aplica",
  TRUE ~ ac_ive
))
```

### Informe a autoridades competente (obligatoria)

El diccionario de datos especifica que la variable que indica si se
informó a la autoridad competente es **inf_aut** y las fichas que se
entiende por autoridad competente a: policía judicíal (URI, CTI),
fiscalía, policia nacional.

Sin embargo, en la base de datos del 2013 se encontraron dos variables
adicionales que pueden estar relacionadas con **inf_aut** dado el nombre
que llevan: **inf_autpj** y **inf_autfis**

```{r}
data %>% count(inf_aut,inf_autpj,inf_autfis) 
```

Aún así, se observa que cuando las dos variables toman valores,
**inf_aut** toma valor de 1 (sí) porque alguna de las otras dos toma
valor de 1 (sí). Lo que da a entender que **inf_aut** es más general y
realmente no se necesita la unión de las tres variables. Solo hay 32
casos donde **inf_autpj** y **inf_autfis** son 2 (No) y **inf_aut** es 1
(Sí), se decide dejarlo así teniendo en cuenta que puede tratarse de que
no reportaron a esas autoridades sino a otra.

Luego, se convierte a NA los valores **inf_aut** que no son correctos y
se elimina entonces las otras dos variables

```{r}
data <- data %>% mutate(inf_aut = ifelse(inf_aut %in% c("B","P","p","3","5"),NA_character_,inf_aut))
```

```{r}
data <- data %>% select(-any_of(c("inf_autpj", "inf_autfis")))
```

Ahora bien, el diccionario de datos indica que la variable obligatoria
**remit_prot** toma como valor si la víctima fue remitida o no a
protección. Pero en la base también se encuentra otra variable llamada
**r_protect**

```{r}
data %>% count(remit_prot,r_protec) 
```

Se encontró que los casos con valor en **r_protec** corresponde a casos
de la base del 2013, pero algunos de estos también están tomando valor
en **remit_prot**. Se decide conservar la variable **remit_prot** pero
eliminando los valores incorrectos, y cambiando los casos al valor de
**r_protec** cuando esta última variable no es NA. Luego, se elimina la
variable **r_protec**

```{r}
data <- data %>% mutate(remit_prot = case_when(
  remit_prot %in% c("31","5") ~ NA_character_,
  !is.na(r_protec) ~ r_protec,
  TRUE ~ remit_prot
))
```

```{r}
data <- data %>% select(-any_of("r_protec"))
```

### Recolección evidencia medicina legal (no obligatoria)

```{r}
data %>% filter(!is.na(def_naturaleza)) %>% count(def_naturaleza,evi_mlegal) 
```

Esta variable indica si se recolectó o no evidencia médico legal y solo
se realiza en caso de violencias sexuales, en opciones 6, 7, 10, 14 y
15, según el diccionario de datos. Por lo tanto, en los casos que no son
violencia sexual se asigna "No aplica" y se cambia a NA el caso con
valor de `3`.

Se observa también que hay casos que no fueron violencia sexual pero
indican que sí se recogió evidencia, ante estos casos se dejan tal cual

```{r}
# Transformar los NA en las columnas seleccionadas a "No aplica"
data <- data %>%
  mutate(evi_mlegal = case_when(
   !is.na(def_naturaleza) & !(def_naturaleza %in% c("6", "7", "10", "14", "15")) ~ "No aplica",
    evi_mlegal == 3 ~ NA,
    TRUE ~ evi_mlegal
  ))
```

### Condición final de la víctima al momento de la notificación (obligatoria)

Según los datos esta variable toma tres posibles valores: 0 = No sabe,
no responde, 1 = Vivo, 2 = Muerto. Sin embargo, el formato de
notificación 2024 indica que "0" solo aplica cuando se capte el caso por
BAI (Brotes, Alertas e Incidencias) y se desconoce el dato, o para
defectos congénitos cuando la unidad de medida es "0". Dado que el
evento de interés no es ninguno de los mencionados, se cambia los casos
con "0" por NA.

```{r}
data <- data %>% mutate(
  con_fin = case_when(
    con_fin %in% c("0","9998") ~ NA_character_,
    TRUE ~ con_fin
  )
)
```

#### Causa básica de defunción (no obligatoria):

Esta variable corresponde al diagnóstico CIE-10
[(Ver)](https://web.sispro.gov.co/WebPublico/Consultas/ConsultarDetalleReferenciaBasica.aspx?Code=CIE10)
que ocasionó la muerte de la víctima y que está relacionado con el
evento de interés. Toma un valor si la variable **con_fin\_** es igual a
2 (muerto), el diccionario indica que en este caso es obligatorio
registrar esta información

```{r}
unique(data$cbmte)
```

Primero, se verifica que códigos no son válidos utilizando como apoyo
una base que contiene los códigos oficiales

```{r}
CIE10 <- load_data("CIE10.xlsx", type = "auxiliary")
```

```{r}
data %>% filter(!cbmte %in% CIE10$Codigo) %>% count(cbmte)
```

Se convierten estos valores a NA porque no hay manera de corregirlos sin
sesgar.

```{r}
data <- data %>% mutate(
  cbmte = case_when(
    !(cbmte %in% CIE10$Codigo) ~ NA_character_, 
    TRUE ~ cbmte))

data %>% count(con_fin,cbmte)
```

Luego, en los casos en que **con_fin (condición final)** es igual a 1
(vivo), se cambia el valor de **cbmte** por "No aplica" para evitar
inconsistencias y valores faltantes que realmente no son

```{r}
data <- data %>% mutate(
  cbmte = case_when(
    !is.na(con_fin) & con_fin == "1" ~ "No aplica", 
    TRUE ~ cbmte
  )
)
```

## Valores faltantes

Para analizar los valores faltantes es necesario excluir la variable
**sem_ges** porque es un evento que depende de otro evento, entonces
tendrá mucha información faltante que no necesariamente lo sea, solo que
por ser variable numérica no es posible asignar un valor a los casos que
no aplican sin que se vea afectado el análisis posterior de esta
variable

```{r}
# Se quita también sem_ges_ porque son eventos que dependen de otro evento, entonces tendrán muchos NA pero no es porque falte info sino que no aplica
data_aux <- data %>% select(-all_of(c("sem_ges")))
```

```{r, echo=FALSE}
# Buscar valores faltantes y celdas vacias ("")
na_empty <- data.frame(
  Column = names(data_aux),
  total_na = sapply(data_aux, function(col)
    sum(is.na(col))),
  percent_na = sapply(data_aux, function(col)
    round(sum(is.na(
      col
    )) / nrow(data_aux) * 100, 3)),
    total_empty = sapply(data_aux, function(col)
    sum(col == "", na.rm = TRUE)),
  percent_empty = sapply(data_aux, function(col)
    round(
      sum(col == "", na.rm = TRUE) / nrow(data_aux) * 100, 3
    )),
  row.names = NULL
)

na_empty <- na_empty %>%
  filter(total_na > 0 | total_empty > 0) %>% arrange(desc(percent_na))

na_empty
```

```{r}
NA_sem_ges <- data %>% filter(
  (gp_gestan == 1 & is.na(sem_ges))
) %>% nrow()
```

Con respecto a la variable **sem_ges\_**, que toman un valor solo si la
víctima estaba embarazada, `r NA_sem_ges` registros no cuentan con un
valor en ella

De acuerdo a lo anterior, son `r sum(na_empty$total_na) + NA_sem_ges`
celdas NA y `r sum(na_empty$total_empty)` celdas que fueron definidas
como vacías poniendo "".

```{r, include=FALSE}
# Filtrar filas con uno o más valores faltantes o celdas vacias
row_na_empty <- data %>% 
    filter(
    # 1. Algún NA en cualquier columna excepto sem_ges
    if_any(-sem_ges, ~ is.na(.)) |
    # 2. Gestante sin sem_ges
    (gp_gestan == "1" & is.na(sem_ges))
  )
# %>%  nrow()
```

Para un total de `r nrow(row_na_empty)` registros con valores faltantes
y celdas vacías, lo que corresponde al
`r round((nrow(row_na_empty)*100)/nrow(data_aux),2)`% de la base de
datos. Sin embargo, como hay columnas relacionadas, algunas celdas de
una columna pueden recibir un valor a partir de otra columna.

### Relacionar valores

#### Código municipio de residencia a partir del nombre

```{r}
data %>% filter(is.na(cod_mun_r) & !is.na(municipio_residencia)) %>% count(cod_mun_r,municipio_residencia,departamento_residencia)
```

Estos casos no se pueden completar porque no se conoce el departamento y
en Colombia hay dos municipios con el mismo nombre

#### Nombre del municipio de residencia a partir del código

```{r}
data %>% filter(is.na(municipio_residencia) & !is.na(cod_mun_r)) %>% count(cod_mun_r,municipio_residencia,departamento_residencia)
```

Se asigna a estos casos donde la víctima residía en el extranjero un
valor con la siguiente estructura: `Mun[\#]` donde \# representa el país
definido en **departamento_residencia**

```{r}
data <- data %>%
  mutate(
    municipio_residencia = if_else(
      is.na(municipio_residencia) & str_detect(departamento_residencia, "^Depto\\[.*\\]$"),
      paste0("Mun[", str_replace(departamento_residencia, ".*\\[(.*)\\]$", "\\1"), "]"),
      municipio_residencia
    )
  )
```

#### Código de departamento de residencia a partir de código municipio

```{r}
data %>% filter(is.na(cod_dpto_r) & !is.na(cod_mun_r)) %>% count(cod_dpto_r,cod_mun_r,municipio_residencia)
```

Todos los casos corresponden a residencia en el extranjero entonces se
asigna el valor `0`

```{r}
data <- data %>% mutate(cod_dpto_r = if_else(
  is.na(cod_dpto_r) & cod_mun_r == "0", "0",cod_dpto_r
)) 
```

#### Nombre del departamento de residencia a partir de municipio

```{r}
data %>% filter(is.na(departamento_residencia) & !is.na(cod_dpto_r)) %>% count(cod_dpto_r,departamento_residencia,municipio_residencia)
```

Se asigna a estos casos donde la víctima residía en el extranjero un
valor con la siguiente estructura: `Depto[\#]` donde \# representa el
país definido en **municipio_residencia**

```{r}
data <- data %>%
  mutate(
    departamento_residencia = if_else(
      is.na(departamento_residencia) & str_detect(municipio_residencia, "^Mun\\[.*\\]$"),
      paste0("Depto[", str_replace(municipio_residencia, ".*\\[(.*)\\]$", "\\1"), "]"),
      departamento_residencia
    )
  )
```

#### Código país de residencia a partir de código departamento

```{r}
data %>% filter(is.na(cod_pais_r) & !is.na(cod_dpto_r)) %>% count(cod_pais_r,cod_dpto_r)
```

La mayoría de casos donde **cod_pais_r** es NA, corresponden a casos
donde la víctima residía en Colombia, se cambia los valores faltantes al
código `170`. Los demás valores son casos de residencia en el exterior
entonces se asigna el código correspondiente al país que se indica en
**departamento_residencia**

```{r}
data <- data %>% mutate(cod_pais_r = case_when(
                        is.na(cod_pais_r) & cod_dpto_r != "0" ~ "170",
                        is.na(cod_pais_r) &  departamento_residencia == "Depto[Afganistán]" ~ "004",
                        is.na(cod_pais_r) &  departamento_residencia == "Depto[Albania]" ~ "008",
                        is.na(cod_pais_r) &  departamento_residencia == "Depto[Anguila]" ~ "660",
                        is.na(cod_pais_r) &  departamento_residencia == "Depto[Australia]" ~ "036",
                        is.na(cod_pais_r) &  departamento_residencia == "Depto[Bangladesh]" ~ "050",
                        is.na(cod_pais_r) &  departamento_residencia == "Depto[Belice]" ~ "084",
                        is.na(cod_pais_r) &  departamento_residencia == "Depto[Bolivia]" ~ "068",
                        is.na(cod_pais_r) &  departamento_residencia == "Depto[Brasil]" ~ "076",
                        is.na(cod_pais_r) &  departamento_residencia == "Depto[Catar]" ~ "634",
                        is.na(cod_pais_r) &  departamento_residencia == "Depto[Chile]" ~ "152",
                        is.na(cod_pais_r) &  departamento_residencia == "Depto[Comoras]" ~ "174",
                        is.na(cod_pais_r) &  departamento_residencia == "Depto[Ecuador]" ~ "218",
                        is.na(cod_pais_r) &  departamento_residencia == "Depto[El Salvador]" ~ "222",
                        is.na(cod_pais_r) &  departamento_residencia == "Depto[España]" ~  "724",
                        is.na(cod_pais_r) &  departamento_residencia == "Depto[Estados Unidos De América]" ~ "840", 
                        is.na(cod_pais_r) &  departamento_residencia == "Depto[Francia]" ~  "250",
                        is.na(cod_pais_r) &  departamento_residencia == "Depto[Isla Mauricio]" ~ "480",
                        is.na(cod_pais_r) &  departamento_residencia == "Depto[Islas Feroe]" ~  "234",
                        is.na(cod_pais_r) &  departamento_residencia == "Depto[Israel]" ~  "376",
                        is.na(cod_pais_r) &  departamento_residencia == "Depto[Liberia]" ~  "430",
                        is.na(cod_pais_r) &  departamento_residencia == "Depto[Malta]" ~  "470",
                        is.na(cod_pais_r) &  departamento_residencia == "Depto[Martinica]" ~  "474",
                        is.na(cod_pais_r) &  departamento_residencia == "Depto[Montserrat]" ~  "500",
                        is.na(cod_pais_r) &  departamento_residencia == "Depto[México]" ~ "484",
                        is.na(cod_pais_r) &  departamento_residencia == "Depto[Nauru]" ~ "520",
                        is.na(cod_pais_r) &  departamento_residencia == "Depto[Noruega]" ~ "578",
                        is.na(cod_pais_r) &  departamento_residencia == "Depto[Nueva Caledonia]" ~ "540",
                        is.na(cod_pais_r) &  departamento_residencia == "Depto[Perú]" ~ "604",
                        is.na(cod_pais_r) &  departamento_residencia == "Depto[República Democrática Del Congo]" ~ "180",
                        is.na(cod_pais_r) &  departamento_residencia == "Depto[Santa Elena, Ascensión y Tristán de Acuña]" ~ "654",
                        is.na(cod_pais_r) &  departamento_residencia == "Depto[Santa Lucía]" ~ "662",
                        is.na(cod_pais_r) &  departamento_residencia == "Depto[Siria]" ~ "760",
                        is.na(cod_pais_r) &  departamento_residencia == "Depto[Suiza]" ~ "756",
                        is.na(cod_pais_r) &  departamento_residencia == "Depto[Uruguay]" ~ "858",
                        is.na(cod_pais_r) &  departamento_residencia == "Depto[Venezuela]" ~ "862",
                        TRUE ~ cod_pais_r
                        ))
```

#### Nombre del país de residencia a partir del código

```{r}
data %>% filter(is.na(pais_residencia) & !is.na(cod_pais_r)) %>% count(cod_pais_r,pais_residencia)
```

```{r}
data <- data %>% mutate(pais_residencia = case_when(
                        cod_pais_r == "170" ~ "Colombia",
                        cod_pais_r != "170" ~ str_replace(departamento_residencia, ".*\\[(.*)\\]$", "\\1"),
                        TRUE ~ pais_residencia
                        ))
```

#### Código municipio de ocurrencia

```{r}
data %>% filter(is.na(cod_mun_o)) %>% count(cod_mun_o,municipio_ocurrencia)
```

No se puede completar porque tanto código como nombre de municipio son
NA a la vez

#### Nombre de municipio de ocurrencia a partir de código

```{r}
data %>% filter(is.na(municipio_ocurrencia) & !is.na(cod_mun_o)) %>% count(cod_mun_o,municipio_ocurrencia,departamento_ocurrencia, dist_esp_o)
```

Se asigna el valor correspondiente a los códigos

```{r}
data <- data %>% mutate(municipio_ocurrencia = case_when(
  cod_mun_o == "05042" ~ "Santa Fé De Antioquia",
  cod_mun_o == "11001" ~ "Bogotá, D.c.",
  TRUE ~ municipio_ocurrencia
))
```

#### Nombre departamento de ocurrencia a partir de código

```{r}
data %>% filter(is.na(departamento_ocurrencia) & !is.na(cod_mun_o)) %>% count(cod_mun_o,cod_dpto_o,departamento_ocurrencia)
```

Los únicos casos para completar corresponden a **cod_mun_o**,es decir,
se asigna `Bogotá, D.c.` a **departamento_ocurrencia**

```{r}
data <- data %>% mutate(departamento_ocurrencia = if_else(
  cod_dpto_o == "11", "Bogotá, D.C.",departamento_ocurrencia
))
```

#### Código municipio de notificación a partir de nombre municipio

```{r}
data %>% filter(is.na(cod_mun_n) & !is.na(municipio_notificacion)) %>% count(cod_mun_n,municipio_notificacion)
```

Se asigna a estos casos el valor de `11001`

```{r}
data <- data %>% mutate(cod_mun_n = if_else(
  municipio_notificacion == "Bogotá, D.c.", "11001",cod_mun_n
))
```

#### Código departamento notificación a partir de código municipio y nombre departamento

```{r}
data %>% filter(is.na(cod_dpto_n) & !is.na(cod_mun_n)) %>% count(cod_dpto_n,cod_mun_n,municipio_notificacion)
```

```{r}
data <- data %>% mutate(cod_dpto_n = if_else(
  cod_mun_n == "11001", "11",cod_dpto_n
))
```

#### Variable de distrito especial de notificación a partir de nombre de municipio

```{r}
data <- data %>% mutate(dist_esp_n=if_else(municipio_notificacion == "Bogotá, D.c.","1",dist_esp_n))
```

#### Porcentaje final de valores faltantes 
Luego de completar valores faltantes y crear las nuevas variables, se
puede observar que disminuyó la cantidad de celdas vacías.

```{r}
data_aux <- data %>% select(-all_of(c("sem_ges")))
```

```{r, echo=FALSE}
# Volver a calcular valores faltantes y celdas vacías ("")
na_empty2 <- data.frame(
  Column = names(data_aux),
  total_na = sapply(data_aux, function(col)
    sum(is.na(col))),
    percent_na = sapply(data_aux, function(col)
    round(sum(is.na(
      col
    )) / nrow(data_aux) * 100, 3)),
  total_empty = sapply(data_aux, function(col)
    sum(col == "", na.rm = TRUE)),
  percent_empty = sapply(data_aux, function(col)
    round(
      sum(col == "", na.rm = TRUE) / nrow(data_aux) * 100, 3
    )),
  row.names = NULL
)

na_empty_aux <- na_empty %>% filter(Column %in% c("cod_pais_r", "pais_residencia", "cod_dpto_r", "departamento_residencia", "cod_mun_r", "municipio_residencia", "cod_dpto_n", "departamento_notificacion","cod_mun_n", "municipio_notificacion", "cod_dpto_o", "departamento_ocurrencia","cod_mun_o", "municipio_ocurrencia")) %>% 
  select(total_na,Column,percent_na) %>% 
  rename_with(~ paste0(., "_before"), -Column)

na_empty2_aux <- na_empty2 %>% filter(Column %in% c("cod_pais_r", "pais_residencia", "cod_dpto_r", "departamento_residencia", "cod_mun_r", "municipio_residencia", "cod_dpto_n", "departamento_notificacion","cod_mun_n", "municipio_notificacion", "cod_dpto_o", "departamento_ocurrencia","cod_mun_o", "municipio_ocurrencia")) %>% 
  select(Column,total_na,percent_na) %>% 
  rename_with(~ paste0(., "_after"), -Column)

data_aux <- full_join(na_empty_aux, na_empty2_aux, by = "Column") %>% 
  select(Column,percent_na_before,percent_na_after)

data_aux
```

```{r, include=FALSE}
row_na_empty <- data %>% 
    filter(
    # 1. Algún NA en cualquier columna excepto sem_ges
    if_any(-sem_ges, ~ is.na(.)) |
    # 2. Gestante sin sem_ges
    (gp_gestan == "1" & is.na(sem_ges))
  )
```

Hecho esto queda un total de `r nrow(row_na_empty)` registros con celdas
vacías, lo que corresponde al
`r round((nrow(row_na_empty)*100)/nrow(data),2)`% de la base de datos.
Es decir, se pueden utilizar `r nrow(data) - nrow(row_na_empty)`
registros completos.

## Registros duplicados

```{r}
# Buscar registros duplicados
data %>%
  filter(duplicated(.)) %>%
  nrow()
```

```{r}
final_data <- data %>%
    distinct()
```

Finalmente, al eliminar los registros duplicados se obtiene una base de
datos depurada con **`r nrow(final_data)` registros.** y las siguientes
variables:

```{r}
colnames(final_data)
```

```{r}
nrow_data <-  final_data %>%   filter(
    if_all(-sem_ges, ~ !is.na(.)) &  # todas las columnas excepto sem_ges completas
    (
      (gp_gestan == "1" & !is.na(sem_ges)) |  # si gestante, sem_ges debe tener dato
      gp_gestan == "2"  # si no gestante, no importa sem_ges
    )
  ) %>% nrow()
```

**Importante 1:** Si se seleccionan las filas con registros totalmente
completos se tiene una base de datos con **`r nrow_data` filas**.

## Conversión a factor

Se convierten las columnas a factor a excepción de fecha de
notificación, fecha del hecho y fecha de consulta

```{r}
final_data <- final_data %>%
  mutate(across(
    .cols = !all_of(c("fec_not","fec_con","fec_hecho")),  
    .fns = as.factor                     
  ))
```

## Orden de las columnas

Se establece un nuevo orden en la base de datos para mayor facilidad en
el proceso de análisis.

```{r}
final_data <- final_data %>%
  select(
    origen,
    consecutive,
    nacionalidad,
    nombre_nacionalidad,
    sexo,
    ident_gene,
    orient_sex,
    edad_,
    grupo_edad,
    actividad,
    tip_ss,
    per_etn,
    nom_grupo,
    gp_discapa,
    gp_desplaz,
    gp_migrant,
    gp_carcela,
    gp_gestan,
    sem_ges,
    gp_indigen,
    gp_pobicfb,
    gp_mad_com,
    gp_desmovi,
    gp_psiquia,
    gp_vic_vio,
    gp_otros,
    mujer_cabf,
    antec,
    consum_spa,
    cod_pais_r,
    pais_residencia,
    cod_dpto_r,
    departamento_residencia,
    cod_mun_r,
    municipio_residencia,
    dist_esp_r,
    estrato,
    fec_hecho,
    def_naturaleza,
    cod_dpto_o,
    departamento_ocurrencia,
    cod_mun_o,
    municipio_ocurrencia,
    dist_esp_o,
    area,
    zona_conf,
    escenario,
    ambito_lug,
    armas,
    que_cara,
    que_cuello,
    que_mano,
    que_pie,
    que_pliegu,
    que_genita,
    que_tronco,
    que_miesup,
    que_mieinf,
    cla_gra,
    ext_que,                              
    sust_vict,
    sexo_agre,
    conv_agre,
    fec_not,
    fec_con,
    cod_dpto_n,
    departamento_notificacion,
    cod_mun_n,
    municipio_notificacion,
    dist_esp_n,
    pac_hos,
    con_fin,
    cbmte,
    sp_its,
    prof_hep_b,
    prof_otras,
    ac_anticon,
    ac_ive,
    ac_mental,
    remit_prot,
    inf_aut,
    evi_mlegal
    )
```

# Base de datos depurada

Se guarda como base final la base con los valores faltantes para
implementar métodos de imputación

```{r, warning=FALSE, message=FALSE}
# Guardar base de datos con valores faltantes
saveRDS(final_data,paste0(here(),"/data/interim/SIVIGILA_debugged.rds"))
```

# Resumen

1.  Luego de juntar las bases, se filtró la base resultante por sexo e
    identidad de género de la víctima dado que no se pide identidad de
    género en todas las fichas, seleccionando los siguientes casos:

    -   Los casos notificados desde 2013-2016 y que el sexo sea femenino
    -   Los casos notificados en 2017-2022 donde la víctima se
        identifique como mujer o sea de sexo masculino y se identifique
        como transgénero
    -   Los casos notificados en 2023-2024 y las víctimas se
        identifiquen como mujer o mujer trans
    -   Los casos donde no se conoce como se identifica la víctima pero
        que sea de sexo mujer Además, se seleccionaron los casos que
        ocurrieron ÚNICAMENTE en Colombia

Además, se filtraron los casos donde fecha del hecho, consulta y
notificación son consistentes entre sí

2.  Analizando la fecha del hecho se observó que la base filtrada tiene
    casos de 1899 al 2023. Mientras que los años de notificación van
    desde 2013 hasta 2024.

3.  Se cuenta con la variable **consecutive**, una variable que puede
    servir de identificador de caso en caso de ser necesario ya que no
    tiene valor repetido entre los registros

4.  Es importante mencionar que en las bases de datos proporcionadas no
    hay información respecto al parentesco con el agresor (r_nofiliar,
    r_fam_vic) y localidad/centro poblado/vereda/barrio donde ocurrió el
    caso (localidad, cen_poblad, vereda, bar_ver). La primer
    característica aparece en MEData y las fichas de notificación
    mientras que las tres últimas aparece en MEData y fichas de
    notificación pero no en el diccionario.

5.  La base de datos después de los filtros, tratar las variables y
    duplicados, quedó compuesta por **`r nrow(final_data)` filas.** Las
    columnas se especifican en [*inventario
    variables*](https://docs.google.com/spreadsheets/d/181s69-iNbESmx_xTnrb7ti-7pC37L8-AUBCdxDb7eeQ/edit?usp=sharing).
    En esta base hay registros con algunos NA correspondientes a las
    columnas con valores faltantes menores del $50\%$ y a la columna de
    semana de gestación

    **Nota 1:** Se dejaron los NA de la semana de gestación porque esta
    variable toma valores en un caso específico y dado al tipo de dato
    no es posible asignar un valor característico a estos casos.

    **Nota 2:** Esta es la base final que se guarda en data/interim con
    el nombre de *SIVIGILA_debugged*

6.  Si se quitan los registros con NA, la base final quedaría con las
    mismas columnas pero **`r nrow_data` registros completos.**

    **Nota 1:** Los únicos NA que se encontrarían son los presentes en
    la columna **sem_ges**

7.  **Variables con mayor cantidad de NA** ($<50\%$ registros):

    -   orientación sexual
    -   ámbito de lugar
    -   identidad de género
    -   nacionalidad
    -   estrato

8.  De la información de georreferenciación: lugar de residencia
    víctima, ocurrencia hecho y notificación caso, la información más
    completa es el lugar de notificación

9.  **Variables que se crearon:**

    -   origen: indica el registro a cuál base de datos de las
        proporcionadas pertenece
    -   Se crearon tres variables (dist_esp_r,dist_esp_o,dist_esp_n),
        las cuales indican si el municipio en que residía la víctima,
        ocurrió el hecho y fue notificado, respectivamente, corresponde
        a un municipio que es considerado distrito especial de Colombia.

10. **Variables que se re-codificaron:**

    -   grupo étnico

    -   zona del cuerpo en caso de quemadura

    -   lugar de notificación, residencia y ocurrencia

    -   variables relacionadas con la atención en salud

    -   condición final de la víctima y causa básica de defunción

    -   orientación sexual

11. **Variables que se re-calcularon:**

    -   edad: se convirtió a años

12. **Variables que se unificaron:**

    -   ocupación y actividad de la víctima

    -   modalidad de violencia sexual y no sexual

13. **Variables con inconsistencias o problemáticas:**

    -   variables relacionadas con la edad de la víctima: se arregla

    -   edad del agresor: termina eliminándose por NA

    -   orientación sexual: se re-codifica para arreglarla

14. **Variables que NO están en todas las fichas:**

```{r}
nrow_aux <- final_data %>%
  filter(
    if_all(.cols = setdiff(names(.), c("sem_ges", "estrato")), ~ !is.na(.)) &
      (
        (gp_gestan == "1" & !is.na(sem_ges)) |
          (gp_gestan == "2")
      )
  ) %>% filter(is.na(estrato)) %>% nrow()
```

-   **estrato de la víctima:** esta variable no se elimina porque la
    cantidad de NA no supera el $50\%$ de los registros. Se encontró una
    ficha del 2016 donde no se solicita y otra de 2019 donde sí, lo que
    explica esta cantidad de NA. El total de registros solo con NA en
    estrato es `r nrow_aux` registros, es decir, si NO se considera
    trabajar con estrato se tendría `r nrow_data + nrow_aux` registros
    completos.

```{r}
nrow_aux <- final_data %>%
  filter(
    if_all(.cols = setdiff(names(.), c("sem_ges", "nacionalidad","nombre_nacionalidad")), ~ !is.na(.)) &
      (
        (gp_gestan == "1" & !is.na(sem_ges)) |
          (gp_gestan == "2")
      )
  ) %>% filter(is.na(nacionalidad)| is.na(nombre_nacionalidad)) %>% nrow()
```

-   **nacionalidad de la víctima:** esta variable no se elimina porque
    la cantidad de NA no supera el $50\%$ de los registros. Se encontró
    una ficha del 2019 de datos básicos donde se pide esta información
    pero en la previas no. El total de registros solo con NA en
    nacionalidad es `r nrow_aux` registros, es decir, si NO se considera
    trabajar con estrato se tendría `r nrow_data + nrow_aux` registros
    completos.

-   **hora del hecho:** se eliminó por cantidad de NA, esta cantidad se
    debe a que a partir del 2018 no se solicita esta información

-   **edad del agresor:** tenía gran cantidad de NA, por lo tanto, se
    eliminó. Esto dado a que esta información se dejó de pedir a partir
    del año 2018

-   **nombre del grupo étnico:** solo toma valores a partir del 2018, en
    años posteriores es NA o "No aplica". Esto se debe a que según las
    fichas que se tienen, a partir del año 2018 la ficha de datos
    básicos solicita indicar el nombre del grupo si la víctima tiene
    alguna pertenencia étnica.

15. **Variables que se eliminaron:** [*inventario
    variables*](https://docs.google.com/spreadsheets/d/181s69-iNbESmx_xTnrb7ti-7pC37L8-AUBCdxDb7eeQ/edit?usp=sharing)

16. **Variables a las que no se les hizo modificaciones relevantes o
    solo se completaron con variables de igual representación:**

    -   tipo de seguridad social

    -   pertenencia étnica y nombre del grupo índigena

    -   hospitalización

    -   consumo SPA

    -   persona jefatura de hogar

    -   antecedente de violencia

    -   presencia de alcohol o sustancias

    -   escenario y ámbito del hecho

17. **Variables no obligatorias según diccionario:**

    -   Seguimiento y clasificación final del caso (Ajuste)
    -   nacionalidad
    -   estrato
    -   identidad de género y orientación sexual
    -   grupos poblaciones y variables auxiliares
    -   modalidad de violencia
    -   mecanismo o arma y variables auxiliares
    -   sexo agresor
    -   hospitalización
    -   recolección evidencia medicina legal
    -   causa básica de defunción
    -   laboratorios
    -   anticoncepción de emergencia
    -   orientación IVE
    -   fecha de consulta
