---
title: "Proyecciones DANE"
date: "2025-07-02"
output:
  pdf_document:
    toc: true
    number_sections: false
knitr:
  opts_chunk:
    echo: false
editor_options:
  markdown:
    wrap: 72
---

\newpage

Este archivo fue creado para adecuar la información sobre proyecciones
poblaciones que disponibiliza el DANE [(Ver
aquí)](https://www.dane.gov.co/index.php/estadisticas-por-tema/demografia-y-poblacion/proyecciones-de-poblacion).
En esta página se encuentran proyecciones por área, región, departamento
y municipio para diferente años. Además, discriminado por sexo y edad.

Dado que nuestro interés es para el periodo de tiempo desde 2013 hasta
2023 se utilizan los siguientes archivos:

-   Serie departamental de población **por área, sexo y edad** para el
    periodo **2018-2050** (PPED-AreaSexoEdadDep-2018-2050_VP)

-   Serie departamental de población **por área, sexo y edad** para el
    periodo **2005-2017**
    (DCD-area-sexo-edad-proypoblacion-dep-2005-2017_VP)

-   Serie municipal de población **por área, sexo y edad** para el
    periodo **2018-2042** (PPED-AreaSexoEdadMun-2018-2042_VP)

-   Serie municipal de población **por área, sexo y edad** para el
    periodo **2005-2017**
    (DCD-area-sexo-edad-proypoblacion-Mun-2005-2017_VP)
    
Entre paréntesis se encuentra el nombre de estos archivos, los cuales estarán guardados en *data/auxiliary/proyecciones* 

```{r, include=FALSE}

knitr::opts_chunk$set(echo=FALSE)

source(paste0(here(),"/utils/load_data.R"))
library(data.table)
library(here)
library(hms)
library(dplyr)
library(forcats)
library(lubridate)
library(stringr)
library(stringi)
library(readr)
library(sf)
library(readxl)
library(janitor)
library(knitr)
```

A continuación, se adecua cada uno de estos archivos para obtener un consolidado final por departamento, año, edad y por municipio, año,edad solo para mujeres durante este periodo de tiempo

# Departamento 
## 2005 - 2017
### Lectura de la base de datos
```{r}
depto_05_17 <- read_excel(paste0(here(),"/","data/auxiliary/proyecciones/DCD-area-sexo-edad-proypoblacion-dep-2005-2017_VP.xlsx"), 
    sheet = "Departamental_2005-2017", col_names = TRUE, 
    skip = 11)

depto_05_17 <- depto_05_17 %>% clean_names()
```

### Seleccionar totales de ÁREA GEOGRÁFICA
```{r}
depto_05_17 <- depto_05_17 %>% filter(area_geografica == "Total")
```


### Seleccionar columnas de interés
```{r}
depto_05_17 <- depto_05_17 %>%
  select(dp,dpnom,ano,total_mujeres,starts_with("mujeres_"))
```

### Renombrar columnas
En esta base se tiene edad hasta 100 pero en la otra base con proyecciones a partir de 2018 indica edad de 100 o más, según lo visto en la ficha metodológica 

```{r}
depto_05_17 <- depto_05_17 %>%
  rename_with(~ sub("mujeres_", "edad_", .x), starts_with("mujeres_"))

depto_05_17 <- depto_05_17 %>%
  rename(edad_100_mas = edad_100)
```



## 2018 - 2050
### Lectura de la base de datos
```{r}
depto_18_50 <- read_excel(paste0(here(),"/","data/auxiliary/proyecciones/PPED-AreaSexoEdadDep-2018-2050_VP.xlsx"), 
    sheet = "PobDepartamentalxÁreaSexoEdad", 
    skip = 8)

depto_18_50 <- depto_18_50 %>% clean_names()
```

### Seleccionar totales de ÁREA GEOGRÁFICA
```{r}
depto_18_50 <- depto_18_50 %>% filter(x4 == "Total")
```

### Seleccionar columnas de interés
```{r}
depto_18_50 <- depto_18_50 %>%
  select(x1,x2,x3,mujeres,starts_with("mujeres_"))
```

### Renombrar columnas

```{r}
depto_18_50 <- depto_18_50 %>%
  rename_with(
    ~ gsub("^mujeres_(\\d+)_ano[s]?$", "edad_\\1", .x),
    starts_with("mujeres_")
  )

depto_18_50 <- depto_18_50 %>%
  rename(dp = x1, dpnom = x2, ano = x3, total_mujeres = mujeres, edad_100_mas = mujeres_100_anos_y_mas)
```

## Consolidado final y selección de años

```{r}
depto_edad <- bind_rows(depto_05_17, depto_18_50)
summary(depto_edad)
```

```{r}
depto_edad <- depto_edad %>% filter(ano >= 2013 & ano <= 2023)
```

### Verificar que no hayan valores faltantes
```{r}
depto_edad %>%
  filter(if_any(everything(), is.na))
```

### Verificar registro único por año, departamento
```{r}
depto_edad %>%
  count(ano, dp,dpnom) %>%           
  filter(n > 1)
```


### Verificar concordancia con DIVIPOLA y lugar de ocurrencia

```{r}
SIVIGILA_debugged <- readRDS(paste0(here(),"/data/interim/SIVIGILA_debugged.rds"))
DIVIPOLA <- load_data("DIVIPOLA.xlsx", type = "auxiliary", col_types = c("text", "text", "text", 
        "text", "text","text"))
```

```{r}
inconsistencias <- depto_edad %>%
  select(dp, dpnom) %>%
  distinct() %>%
  left_join(DIVIPOLA %>% select(codigo_dane_departamento, nombre_departamento) %>% distinct(),
    by = c("dp" = "codigo_dane_departamento")) %>%
  # filter(tolower(dpnom) !=  tolower(nombre_departamento))
  filter(is.na(nombre_departamento))

inconsistencias
```

```{r}
inconsistencias <- depto_edad %>%
  select(dp, dpnom) %>%
  distinct() %>%
  left_join(SIVIGILA_debugged %>% select(cod_dpto_o, departamento_ocurrencia) %>% distinct(),
    by = c("dp" = "cod_dpto_o")) %>%
  # filter(tolower(dpnom) !=  tolower(nombre_departamento))
  filter(is.na(departamento_ocurrencia))

inconsistencias
```

### Convertir a tipo de dato correcto

```{r}
depto_edad <- depto_edad %>%
  mutate(
    dp = as.factor(dp),
    dpnom = as.factor(dpnom),
    ano = as.factor(ano)
  )
```

### Problema edad 100
```{r}
depto_edad %>% filter(dp == "08") %>% count(ano,edad_100_mas)

depto_edad %>%
group_by(ano) %>%
  summarise(total_edad_100 = sum(edad_100_mas, na.rm = TRUE)) %>% count(ano,total_edad_100)
```
```{r}
summary(as.numeric(as.character(SIVIGILA_debugged$edad_)))
```
# Municipio
## 2005 - 2017
### Lectura de la base de datos
```{r}
mun_05_17 <- read_excel(paste0(here(),"/","data/auxiliary/proyecciones/DCD-area-sexo-edad-proypoblacion-Mun-2005-2017_VP.xlsx"), skip = 11)

mun_05_17 <- mun_05_17 %>% clean_names()
```

### Seleccionar totales de ÁREA GEOGRÁFICA
```{r}
mun_05_17 <- mun_05_17 %>% filter(area_geografica == "Total")
```


### Seleccionar columnas de interés
```{r}
mun_05_17 <- mun_05_17 %>%
  select(dp,dpnom,dpmp,mpio,ano,total_mujeres,starts_with("mujeres_"))
```

### Renombrar columnas
En esta base se tiene edad hasta 85 y más

```{r}
mun_05_17 <- mun_05_17 %>%
  rename_with(~ sub("mujeres_", "edad_", .x), starts_with("mujeres_"))

mun_05_17 <- mun_05_17 %>%
  rename(edad_85_mas = edad_85_y_mas)
```

## 2018 - 2042
### Lectura de la base de datos
```{r}
mun_18_42 <- read_delim(paste0(here(),"/","data/auxiliary/proyecciones/PPED-AreaSexoEdadMun-2018-2042_VP_copia.csv"),delim = ";", escape_double = FALSE, trim_ws = TRUE)

mun_18_42 <- mun_18_42 %>% clean_names()
```
### Seleccionar totales de ÁREA GEOGRÁFICA
```{r}
mun_18_42 <- mun_18_42 %>% filter(x6 == "Total")
```

### Seleccionar columnas de interés
```{r}
mun_18_42 <- mun_18_42 %>%
  select(x1,x2,x3,x4,x5,mujeres,starts_with("mujeres_"))
```

### Renombrar columnas

```{r}
mun_18_42 <- mun_18_42 %>%
  rename_with(
    ~ gsub("^mujeres_(\\d+)_ano[s]?$", "edad_\\1", .x),
    starts_with("mujeres_")
  )

mun_18_42 <- mun_18_42 %>%
  rename(dp = x1, dpnom = x2, dpmp = x4,mpio = x3,ano = x5, total_mujeres = mujeres, edad_100_mas = mujeres_100_anos_y_mas)
```

## Consolidado final y selección de años

```{r}
mun_18_42 <- mun_18_42 %>%
  mutate(
    # total_mujeres = as.numeric(total_mujeres),
    # dp = as.character(dp),
    mpio = as.character(mpio)
  )

mun_edad <- bind_rows(mun_05_17, mun_18_42)
summary(mun_edad)
```

```{r}
mun_edad <- mun_edad %>% filter(ano >= 2013 & ano <= 2023)
```

### Verificar que no hayan valores faltantes
```{r}
mun_edad %>%
  filter(if_any(everything(), is.na))
```

### Verificar registro único por año, municipio
```{r}
mun_edad %>%
  count(ano, mpio,dpmp) %>%           
  filter(n > 1)
```


### Verificar concordancia con DIVIPOLA y lugar de ocurrencia

```{r}
SIVIGILA_debugged <- readRDS(paste0(here(),"/data/interim/SIVIGILA_debugged.rds"))
DIVIPOLA <- load_data("DIVIPOLA.xlsx", type = "auxiliary", col_types = c("text", "text", "text", 
        "text", "text","text"))
```

```{r}
inconsistencias <- mun_edad %>%
  select(dp, dpnom) %>%
  distinct() %>%
  left_join(DIVIPOLA %>% select(codigo_dane_departamento, nombre_departamento) %>% distinct(),
    by = c("dp" = "codigo_dane_departamento")) %>%
  # filter(tolower(dpnom) !=  tolower(nombre_departamento))
  filter(is.na(nombre_departamento))

inconsistencias
```
```{r}
mun_edad <- mun_edad %>% mutate(dp = case_when(
  dp == "5" ~ "05",
  dp == "8" ~ "08",
  TRUE ~ dp
))
```

```{r}
inconsistencias <- mun_edad %>%
  select(dp, dpnom) %>%
  distinct() %>%
  left_join(SIVIGILA_debugged %>% select(cod_dpto_o, departamento_ocurrencia) %>% distinct(),
    by = c("dp" = "cod_dpto_o")) %>%
  # filter(tolower(dpnom) !=  tolower(nombre_departamento))
  filter(is.na(departamento_ocurrencia))

inconsistencias
```


```{r}
inconsistencias <- mun_edad %>%
  select(mpio, dpmp) %>%
  distinct() %>%
  left_join(DIVIPOLA %>% select(codigo_dane_municipio, nombre_municipio) %>% distinct(),
    by = c("mpio" = "codigo_dane_municipio")) %>%
  # filter(tolower(dpnom) !=  tolower(nombre_departamento))
  filter(is.na(nombre_municipio))

inconsistencias
```

```{r}
inconsistencias <- mun_edad %>%
  select(mpio, dpmp) %>%
  distinct() %>%
  left_join(SIVIGILA_debugged %>% select(cod_mun_o, municipio_ocurrencia) %>% distinct(),
    by = c("mpio" = "cod_mun_o")) %>%
  # filter(tolower(dpnom) !=  tolower(nombre_departamento))
  filter(is.na(municipio_ocurrencia))

inconsistencias
```

### Convertir a tipo de dato correcto

```{r}
mun_edad <- mun_edad %>%
  mutate(
    dp = as.factor(dp),
    dpnom = as.factor(dpnom),
    dpmp = as.factor(dpmp),
    mpio = as.factor(mpio),
    ano = as.factor(ano)
  )
```

## Municipio individual
```{r}
mun_edad_i <- mun_edad %>% select(-c("dp","dpnom"))
```

