---
title: "Análisis Descriptivo información proporcionada por SIVIGILA del 2013 al 2024."
date: "2025-11-13"
output:
  pdf_document:
    toc: true
    number_sections: false
knitr:
  opts_chunk:
    echo: false
editor_options:
  markdown:
    wrap: 72
always_allow_html: true
header-includes:
  - \usepackage{float}
---

```{r, include=FALSE}
# Configuración del documento
knitr::opts_chunk$set(warning = FALSE, message = FALSE, echo = FALSE)

# Librerías necesarias
library(dplyr)
library(ggplot2)
source("../../../utils/load_data.R")
source("../../../utils/descriptive_functions.R")
library(here)
library(hms)
library(float)
library(forcats)
library(lubridate)
library(stringr)
library(tidyr)
library(stringi)
library(knitr)
library(readr)
library(sf)
library(gmodels)   
library(DescTools)
library(kableExtra)
library(broom)
library(purrr)
library(DescTools)
library(dplyr)
library(skimr)
library(knitr)
library(scales)
library(tibble)
library(gridExtra)
library(grid)
```

\newpage

# Conclusiones generales

El siguiente análisis permite identificar patrones relevantes tanto en las características de las víctimas como en los factores asociados a la ocurrencia, contexto y atención de los hechos

## Perfil de las víctimas
-   La mayoría de las víctimas pertenece al régimen de salud subsidiado, lo que sugiere vulnerabilidad socioeconómica. Dado también a que se este factor se asocia con la posibilidad de hospitalización y atención en salud mental.

-   La edad promedio de las víctimas se concentra entre los 14 y 50 años, destacando que la violencia afecta fuertemente a mujeres jóvenes y adultas.

## Características del hecho y contexto del agresor
-   Se observa una tendencia creciente en los casos reportados por año, con cierta estacionalidad mensual.

-   La mayoría de los casos se notifican el mismo día o al día siguiente, aunque en ciertos años (2016, 2019) hubo retrasos significativos.

-   El porcentaje de casos de violencia que se informan a las autoridades competentes depende del sexo del agresor, siendo menor cuando el agresor es mujer (36%) frente a hombre (56%), lo que podría reflejar subregistro o sesgos sociales en la denuncia.

-   Los diagnósticos CIE-10 más asociados al fallecimiento de las víctimas (choque hipovolémico, paro cardíaco, violencia física, desnutrición severa, sepsis, muerte sin asistencia) indican que la violencia tiene efectos letales directos e indirectos.

## Atención del hecho

-   Se identifican grandes diferencias departamentales en la remisión a protección y atención en salud mental, con valores superiores al 60% en Vaupés, San Andrés, Guainía y Nariño, y menores al 40% en Sucre, Bogotá y Santander.

-   La violencia física es la más frecuente (51.3%), pero solo el 41.8% de las víctimas recibe atención en salud mental, a diferencia de los casos de violencia sexual (69%), donde la atención es mayor.

\newpage

# Lectura de la base de datos y adaptación de la base de datos

```{r, echo=FALSE, warning=FALSE,message=FALSE}
# Leer base de datos depurada
base_datos <- readRDS(paste0(here(),"/data/interim/SIVIGILA_debugged_v2.rds"))
```

La base de datos utilizada para este análisis descriptivo es el resultado de juntar y depurar las bases de datos proporcionadas por SIVIGILA, la cual recopila información sobre los casos sospechosos de violencia de género que fueron reportados. Así, la base depurada tiene un total `r nrow(base_datos)` de filas y se seleccionaron `r ncol(base_datos)` columnas de interés, las cuales son:

```{r}
# Mostrar columnas de la base de datos
colnames(base_datos)
```

Para conocer más sobre las variables se cuenta con un diccionario de datos que enviaron junto a las bases. Adicional, se cuenta con algunas de las fichas de notificación al SIVIGILA que contienen indicaciones sobre muchas variables, la más actualizada es la ficha de 2024 [(Ver   aquí)](https://www.ins.gov.co/buscador-eventos/Lineamientos/875_Violencia_Genero_2024.pdf).

**IMPORTANTE:** Como se indicó anteriormente, este análisis es incluyendo los valores faltantes.

```{r}
# Conversión tipo de dato
base_datos <- base_datos %>% mutate(edad_ = as.numeric(as.character(edad_)))

# Implementar función para recodificar variables de números a palabras
base_datos <- recodificar_variables(base_datos)
```

# Esquema general de la base de datos

```{r}
# Resumen estadístico con variables de interés
resumen <- skim(base_datos %>% select(c(orient_sex,tip_ss,per_etn,nom_grupo,mujer_cabf,antec,consum_spa,pais_residencia,departamento_residencia,dist_esp_r,def_naturaleza,departamento_ocurrencia,dist_esp_o,area,zona_conf,escenario,ambito_lug,sust_vict,sexo_agre,conv_agre,departamento_notificacion,dist_esp_n,pac_hos,con_fin,cbmte,ac_mental,remit_prot,inf_aut,evi_mlegal))) 

resumen %>% filter(skim_type == tail(unique(skim_type), 1))
```


Del resumen anterior se concluye que la mayoría de las víctimas pertenecen al régimen de salud subsidiado y no son amas de casa. Además, Antioquia es el departamento con mayor número de casos, siendo la vivienda el escenario más frecuente, y generalmente la víctima convive con el agresor.

# Análisis descriptivo

## Análisis univariado

### Análisis edad

```{r}
# Resumen estadístico de la variable edad
summary(as.numeric(as.character(base_datos$edad_))) %>%
  enframe(name = "Estadístico", value = "Valor") %>%
  kable(format = "latex",
        col.names = c("Estadístico", "Valor"),
        ) %>%
  kable_styling(full_width = FALSE, position = "center",latex_options = "H")
```

Se observa que los valores de la edad incluyen casos atípicos (máximo de 131 años). Para comprender mejor la distribución, se analiza gráficamente: 

```{r,fig.width=5, fig.height=5, out.width="50%",fig.align='center'}
# Graficar distribución de edad en años, destacando edad 14 y 50
base_datos %>%
  mutate(edad_ = as.numeric(as.character(edad_))) %>%
  ggplot(aes(x = edad_)) +
  geom_histogram(binwidth = 1, fill = "#AE86D3", color = "white", alpha = 0.85) +  
  geom_vline(xintercept = 14, color = "#4B0082", linetype = "dashed", linewidth = 1) +
  geom_vline(xintercept = 50, color = "#4B0082", linetype = "dashed", linewidth = 1) +
  scale_x_continuous(breaks = seq(0, 130, by = 5), limits = c(0, 131)) +
  labs(
    title = "Distribución de edad en años",
    x = "Edad (años)",
    y = "Número de casos"
  ) +
  theme_minimal() +
  theme(
    plot.title = element_text(face = "bold",hjust = 0.5),
    axis.text = element_text(color = "black"),
    axis.text.x = element_text(angle = 90,vjust = 0.5,hjust = 1)
  )
```

se obtiene que el 65% de los casos se concentra entre los 14 y 50 años.

```{r}
# Frecuencia y frecuencia acumulada para 0-14, 14-50 y mayor a 5o años
base_datos %>%
  mutate(rango = case_when(
    edad_ < 14 ~ "<14",
    edad_ >= 14 & edad_ <= 50 ~ "14-50",
    edad_ > 50 ~ ">50"
  ),
  # Convertir a factor ordenado
  rango = factor(rango, levels = c("<14", "14-50", ">50"))) %>%
  count(rango) %>%
  mutate(freq_rel = n / sum(n),
         freq_acum = cumsum(freq_rel)) %>% kable(format = "latex",
        ,
      col.names = c("Edad(años)", "Casos", "F.relativa", "F.acumulada")) %>%
  kable_styling(latex_options = "H",full_width = FALSE, position = "center")
```

Con lo anterior surge la pregunta: ¿este comportamiento es constante en el tiempo? La respuesta es sí. Este análisis muestra que a lo largo del período ha aumentado el número de casos, especialmente en personas de 12 a 59 años.

```{r,fig.width=7, fig.height=5, out.width="50%",fig.align='center'}
# Orden lógico de los grupos
base_datos <- base_datos %>%
  mutate(grupo_edad = factor(grupo_edad,
                            levels = c("0-5", "6-11", "12-17",
                                       "18-28", "29-59",
                                       "60-84", "85_mas")))
# Resumir conteos
df_heatmap <- base_datos %>%  mutate(ano_hecho = year(fec_hecho)) %>% 
  count(ano_hecho, grupo_edad)

# Graficar mapa de calor de casos por año y rango de edad
ggplot(df_heatmap, aes(x = ano_hecho, y = grupo_edad, fill = n)) +
  geom_tile(color = "white") +
  geom_text(aes(label = n), color = "black", size = 3) +
  scale_fill_viridis_c(option = "viridis", direction = -1) +
  labs(title = "Mapa de calor: número de casos por año y grupo etario",
       x = "Año", y = "Grupo de edad", fill = "Casos") +
  theme_minimal()  +
  theme(
    plot.title = element_text(face = "bold",hjust = 0.5),
    axis.text = element_text(color = "black")
  )

```

### Análisis temporal

```{r,fig.width=7, fig.height=7, out.width="60%",fig.align='center'}
# Línea de tiempo año vs número de casos para cada variable fecha
base_datos %>%
  pivot_longer(all_of(c("fec_hecho", "fec_con", "fec_not")),
               names_to = "tipo_fecha",
               values_to = "fecha") %>%
  mutate(anio = year(fecha),
         tipo_fecha = recode(tipo_fecha,
                             "fec_hecho" = "Fecha hecho",
                             "fec_con" = "Fecha consulta",
                             "fec_not" = "Fecha notificación")) %>%
  count(tipo_fecha, anio) %>%
  grafico_lineas(
    var_x = "anio",
    var_y = "n",
    group = "tipo_fecha",
    facet_var = "tipo_fecha",
    facet_col = 1,
    facet_row = 3,
    mostrar_label = TRUE) +
  labs(
      title = "Distribución anual por fechas",
      x = "Año",
      y = "Número de casos (miles)") 
```

El gráfico anterior indica que la fecha de consulta y la fecha del hecho presentan una tendencia creciente, mientras que la fecha de notificación muestra una caída pronunciada en 2024. Sin embargo, esto puede deberse a que se está analizando hechos hasta 2023.

A continuación, se analiza el comportamiento de la fecha hecho dado que es la fecha de interés. Primero se toma la serie mensual para separar tendencia, estacionalidad y residuales: 

```{r,fig.width=5, fig.height=5, out.width="50%",fig.align='center'}
# Adecuar datos para convertir a serie mensual
serie_mensual <- base_datos %>% 
  mutate(ano_mes = floor_date(fec_hecho, "month")) %>% 
  count(ano_mes) %>%
  arrange(ano_mes)

# Convertir a objeto ts 
ts_mensual <- ts(serie_mensual$n, 
                 start = c(year(min(serie_mensual$ano_mes)), 
                           month(min(serie_mensual$ano_mes))),
                 frequency = 12)

# Descomponer serie 
descomp_ts_mensual <- decompose(ts_mensual, type = "additive") 
plot(descomp_ts_mensual)
```

Se confirma la tendencia general de crecimiento y se evidencia un comportamiento estacionario. Por ello, se calcula la estacionalidad promedio por mes para identificar los períodos en que los casos aumentan o disminuyen regularmente.

```{r}
# Calcular tendencia estacional promedio
estacionalidad <- descomp_ts_mensual$seasonal
meses <- rep(1:12, length.out = length(estacionalidad))

# Adecuar información a mostrar
tendencia_estacional <- data.frame(
  mes = meses,
  valor = estacionalidad
) %>%
  group_by(mes) %>%
  summarise(efecto_promedio = mean(valor, na.rm = TRUE)) %>%
  mutate(mes_nombre = factor(month.abb[mes], levels = month.abb)) %>%
  arrange(desc(efecto_promedio))

# Mostrar tabla formateada
tendencia_estacional %>%
  kable(format = "latex",
        col.names = c("Mes (número)", "Efecto promedio", "Mes"),
        ) %>%
  kable_styling(latex_options = "H",full_width = FALSE, position = "center")

```

```{r}
# Cantidad de casos el primero de enero
aux <- base_datos %>%
  mutate(
    dia = day(fec_hecho),                      
    mes_num = month(fec_hecho),                 
    mes_nombre = month(fec_hecho, label = TRUE, abbr = FALSE)
  ) %>% count(mes_nombre, dia) %>% filter(mes_nombre == "enero", dia == 1) %>% pull(n)
```

El primero de enero es una día donde ocurren muchos casos de violencia a comparación del resto de día del año. Para este día se obtiene un total de `r aux` casos. Por este motivo, el siguiente gráfico se hace excluyendo este día para entender mejor el comportamiento general:

```{r,fig.width=7, fig.height=7, out.width="60%",fig.align='center'}
# Graficar distribución diaria de notificaciones para meses de interés
base_datos %>%
  mutate(
    dia = day(fec_hecho),
    mes_num = month(fec_hecho),
    mes_nombre = month(fec_hecho, label = TRUE, abbr = FALSE)
  ) %>%
  filter((dia > 1 & mes_num == 1) | mes_num %in% c(3, 5, 8, 9)) %>%
  count(mes_nombre, dia) %>%
  grafico_lineas(
    var_x = "dia",
    var_y = "n",
    group = "mes_nombre",
    facet_var = "mes_nombre",
    facet_col = 2, facet_row = 3, mostrar_label = FALSE) +
labs(
    title = "Distribución diaria de notificaciones por mes",
    x = "Día del mes",
    y = "Número total de casos (miles)") + 
  theme(axis.text.x = element_text(angle = 90,vjust = 0.5,hjust = 1, size =8))
```

Los gráficos anteriores permiten concluir que los casos de violencia tienden a concentrarse en los días 5, 10 y 25 de cada mes. Finalmente, se analiza la diferencia en días entre la fecha del hecho y fecha de notificación:

```{r}
# Calcular para cada caso diferencia en días de fecha de notificación y fecha de hecho
base_datos <- base_datos %>% mutate(dif_dias = ceiling(as.numeric(fec_not - fec_hecho)))
```

```{r}
# Resumen estadístico de diferencia en días entre fecha de notificación y fecha de hecho
summary(base_datos$dif_dias) %>%
  enframe(name = "Estadístico", value = "Valor") %>%
  kable(format = "latex",
        col.names = c("Estadístico", "Valor"),
        ) %>%
  kable_styling(latex_options = "H",full_width = FALSE, position = "center")
```

Debido a que la distribución presenta asimetría positiva, se opta por continuar el análisis considerando únicamente los registros con valores menores o iguales al percentil 80 (`r quantile(base_datos$dif_dias, probs = 0.8)`), con el fin de excluir la cola derecha como se observa en el gráfico de la derecha

```{r,fig.width=5, fig.height=5, out.width="50%",fig.align='center'}
data <- base_datos %>% filter(dif_dias <= 10)

# Graficar distribución de casos por diferencia en días (<10 días)
grap_edad <- grafico_barras(
  data,
  "dif_dias",
  facet_var = NULL,
  color_barras = "#AE86D3",
  top10 = FALSE
) +
  labs(
    x = "Diferencia en días", 
    y = "Número de casos"
  ) +
  theme(
    axis.text.x = element_text(size = 8),
    axis.text.y = element_text(size = 8),
    axis.title.x = element_text(size = 10),
    axis.title.y = element_text(size = 10)
  )
```

```{r,fig.width=5, fig.height=5, out.width="50%",fig.align='center'}
# Graficar línea de tiempo de diferencia de días promedio por año
grap_edad_prom <- base_datos %>%
  group_by(anio = year(fec_hecho)) %>%
  summarise(promedio = ceiling(mean(dif_dias, na.rm = TRUE))) %>%
  ggplot(aes(x = anio, y = promedio)) +
  geom_line(color = "#4B0082", linewidth = 1.2) +
  geom_point(color = "#4B0082", size = 2.2) +
  geom_label(aes(label = promedio), color = "#4B0082", size = 2.2) +
  scale_x_continuous(
    breaks = function(x)
      seq(floor(min(x, na.rm = TRUE)), ceiling(max(x, na.rm = TRUE)), 1)
  ) +
  scale_y_continuous(
    breaks = function(x)
      seq(floor(min(x, na.rm = TRUE)), ceiling(max(x, na.rm = TRUE)), 1)
  ) +
  labs(x = "Año del hecho", y = "Días promedio") +
  theme_minimal() +
  theme(
    axis.text.y = element_text(size = 8),
    strip.text = element_text(face = "bold"),
    plot.title = element_text(face = "bold", hjust = 0.5),
    axis.text.x = element_text(angle = 90, vjust = 0.5, hjust = 1, size = 8),
    axis.title.x = element_text(size = 10),
    axis.title.y = element_text(size = 10),
    panel.grid.minor = element_blank()
  )
```

```{r,fig.width=4, fig.height=2,fig.align='center'}
# Unir dos gráficos anteriores
grid.arrange(grap_edad,grap_edad_prom, ncol = 2, widths = c(1, 1), respect = TRUE)
```

La distribución de la diferencia entre la fecha del hecho y la fecha de notificación (gráfico derecho) muestra que la mayoría de los casos se notifican el mismo día o, en promedio, con un día de diferencia. Sin embargo, este comportamiento no ha sido constante en todos los años: en 2016 y 2019 aumentó el tiempo de notificación, disminuyó en 2020 y comenzó a recuperarse en 2022.

### Pertenencia a grupo poblacional especial

Para identificar la pertenencia de la víctima a un grupo poblacional especial se cuenta con un conjunto de variables donde cada uno representa un grupo en específico. Se consideran:
-   Persona en situación de discapacidad

-   Desplazada

-   Migrante

-   Privada de la libertad

-   Gestante

-   Habitante de calle

-   Población a cargo del ICBF

-   Madre comunitaria

-   Desmovilizada

-   En centro psiquiátrico

-   Víctima de violencia armada

-   Otro grupo poblacional


A este último grupo pertenecen las víctimas que no se identificaron con ninguno de los grupos anteriores.

```{r}
# Seleccionar variables de interés: grupos poblacionales
vars_gp <- c("gp_discapa", "gp_desplaz", "gp_migrant", "gp_carcela",  
             "gp_gestan", "gp_indigen", "gp_pobicfb", "gp_mad_com", 
             "gp_desmovi", "gp_psiquia", "gp_vic_vio")

# Resumen estadístico: grupos poblacionales
summary(base_datos[vars_gp])
```

```{r}
# Tabla que indica número de víctimas por cantidad de grupos poblacionales a los que pertenece
resumen_gp <- base_datos %>%
  mutate(
    # Convertir "Sí" en 1, y NA o "No" en 0 antes de sumar
    n_grupos = rowSums(across(all_of(vars_gp), ~ ifelse(.x == "Sí", 1, 0))),
    
    # Variable binaria para gp_otros
    otros = ifelse(gp_otros == "Sí", 1, 0)
  ) %>%
  summarise(
    total = n(),
    conteo = list(table(factor(n_grupos, levels = 0:max(n_grupos)))),
    proporcion = list(round(prop.table(table(factor(n_grupos, levels = 0:max(n_grupos))))*100),1),
    prop_gp_otros = round(mean(otros, na.rm = TRUE)*100,1)
  )
```

Una vez conocida la distribución de los grupos, se identifica el número de víctimas que pertenecen a más de un grupo

**Nota:** cantidad de grupos igual a 0 indica que pertenece al grupo *otros* o no se tiene información.

Se observa que el `r resumen_gp$prop_gp_otros[1]`% de las victimas no se identificaron con alguno de los grupos anteriores. Entre quienes sí lo hacen, predomina la pertenencia a uno o dos grupos simultáneamente.

```{r}
# Mostrar tabla número de víctimas por cantidad de grupo poblacionales a los que pertenece
resumen_gp$conteo[[1]] %>%
  kable(format = "latex",
        col.names = c("Cantidad de grupos","Cantidad de registros"),
        ) %>%
  kable_styling(latex_options = "H",full_width = FALSE, position = "center")
```


### Modalidad de violencia
```{r}
# Tabla de número de casos y proporción respecto al total por tipo de violencia
base_datos %>% 
  count(def_naturaleza) %>% 
  mutate(porc = round(100 * n / sum(n), 1)) %>% 
  arrange(desc(n)) %>%
  kable(format = "latex",
        col.names = c("Tipo de violencia", "Número casos", "Proporción"),
        ) %>%
  kable_styling(latex_options = "H",full_width = FALSE, position = "center")
```


El 51.3% de los casos de violencia corresponde a violencia física, seguido de acceso carnal (18.6%) y negligencia o abandono (11%).

```{r,fig.width=9, fig.height=9, out.width="70%",fig.align='center'}
# Número de casos por año para cada tipo de violencia
base_datos %>%
  mutate(anio = year(fec_hecho)) %>% 
  count(def_naturaleza, anio, name = "n") %>% 
grafico_lineas(
  var_x = "anio",
  var_y = "n",
  group = "def_naturaleza",  
  facet_var = "def_naturaleza",           
  color_linea = "#4B0082",
  facet_col = 2,
  facet_row = 6,
  mostrar_label = TRUE) +
  labs(
    title = "Número de casos por año y tipo de violencia",
    x = "Año",
    y = "Número total de casos (miles)")
```

Del gráfico anterior se concluye que, en general, todos los tipos de violencia han aumentado sus casos durante 2025. Sin embargo, el acceso carnal ha disminuido, mientras que otras formas de violencia sexual han incrementado su frecuencia.

### Escenario

```{r}
# Tabla con número de casos y proporción respecto al total por escenario
base_datos %>% 
  count(escenario) %>% 
  mutate(porc = round(100 * n / sum(n), 1)) %>% 
  arrange(desc(n)) %>%
  kable(format = "latex",
        col.names = c("Escenario", "Número casos", "Proporción"),
        ) %>%
  kable_styling(latex_options = "H",full_width = FALSE, position = "center")
```

Se evidencia que la proporción de casos ocurridos en la vivienda es muy alta (74.9%) en comparación con los escenarios de espacio público. Por tanto, se sugiere reagrupar la variable *escenario* en dos categorías: vivienda y espacio público, para facilitar el análisis.

## Análisis multivariado

A continuación, se seleccionan 4 variables principales y un conjunto de variables ("predictores") para cada una, con el fin de encontrar posibles relaciones. Para ello, se aplican pruebas no paramétricas dependiendo del tipo de variables. 

Para los predictores cualitativos, se construyen tablas de contingencia y, dependiendo de las frecuencias esperadas, se aplica una prueba de Chi-cuadrado o en caso de valores bajos, la prueba exacta de Fisher. Pero si la tabla es demasiado grande para el cálculo exacto, se recurre a una versión simulada de Fisher basada en Monte Carlo. 

En cambio, para predictores cuantitativos se utiliza la correlación de Kruskal–Wallis, ya que no requiere supuestos de normalidad y permite detectar relaciones monotónicas.

Finalmente, los resultados de cada análisis se organizan en una tabla que muestra la variable evaluada, la prueba realizada, los valores estadísticos y de significancia, junto con una interpretación clara sobre si existe o no evidencia estadística de relación con la variable de respuesta.

### Hospitalización

La variable de respuesta del primer conjunto de variables analizadas es si la víctima fue o no hospitalizada. Los resultados indican que todas las variables predictoras presentan asociación con esta variable, siendo las más fuertes las que indican el tipo de seguridad social de la víctima y su pertenencia a grupos poblacionales, con un coeficiente de Cramer de 0.7.

```{r, warning=FALSE,message=FALSE}
# Seleccionar variables de interés para ajustar pruebas
respuesta <- "pac_hos" 
pred_cualit <- c("per_etn", "sexo_agre", "orient_sex","consum_spa","antec","def_naturaleza","sust_vict","mujer_cabf","tip_ss","gp_discapa", "gp_desplaz", "gp_migrant", "gp_carcela",  
             "gp_gestan", "gp_indigen", "gp_pobicfb", "gp_mad_com", 
             "gp_desmovi", "gp_psiquia", "gp_vic_vio","gp_otros")
pred_cuant  <- c("edad_")

# Ajustar pruebas
pruebas_hosp <- bind_rows(map_dfr(pred_cualit, ~test_cualit(base_datos, respuesta, .x)),
                          map_dfr(pred_cuant,  ~test_cuant(base_datos, respuesta, .x)))

# Formatear resultados
pruebas_hosp %>%
  arrange(desc(cramersV)) %>%
  mutate(across(everything(), ~ ifelse(is.na(.), "", .))) %>%  # ← reemplaza NA por vacío
  kable(format = "latex",
        col.names = c("Variable", "Prueba", "Estadístico", "Valor p", "Coef. Cramer", "Decisión asociación")) %>%
  kable_styling(latex_options = "H", full_width = FALSE, position = "center")
```

\newpage

### Condición final

La variable de respuesta del segundo conjunto de variables corresponde a la condición final de la víctima (viva o muerta). Los resultados muestran que todas las variables predictoras tienen algún grado de asociación, aunque con una fuerza de relación baja según el coeficiente de Cramer (0.0 – 0.08).

```{r, warning=FALSE,message=FALSE}
# Seleccionar variables de interés para ajustar pruebas
respuesta <- "con_fin" 
pred_cualit <- c("per_etn", "sexo_agre", "orient_sex","consum_spa","antec","def_naturaleza","sust_vict","mujer_cabf","tip_ss","gp_discapa", "gp_desplaz", "gp_migrant", "gp_carcela",  
             "gp_gestan", "gp_indigen", "gp_pobicfb", "gp_mad_com", 
             "gp_desmovi", "gp_psiquia", "gp_vic_vio","gp_otros")
pred_cuant  <- c("edad_")

# Ajustar pruebas
pruebas_con_fin <- bind_rows(map_dfr(pred_cualit, ~test_cualit(base_datos, respuesta, .x)),
                          map_dfr(pred_cuant,  ~test_cuant(base_datos, respuesta, .x)))
# Formatear resultados
pruebas_con_fin %>%
  arrange(desc(cramersV)) %>%
  mutate(across(everything(), ~ ifelse(is.na(.), "", .))) %>%  # ← reemplaza NA por vacío
  kable(format = "latex",
        col.names = c("Variable", "Prueba", "Estadístico", "Valor p", "Coef. Cramer", "Decisión asociación")) %>%
  kable_styling(latex_options = "H", full_width = FALSE, position = "center")
```

\newpage

### Antecedente de violencia

En el tercer conjunto de variables, la variable de respuesta es si la víctima presenta antecedentes de violencia. Se encontró asociación con todas las variables predictoras, siendo la más fuerte aquella que indica si el caso fue informado a las autoridades, con un coeficiente de Cramer de 0.6.

```{r, warning=FALSE,message=FALSE}
# Seleccionar variables de interés para ajustar pruebas
respuesta <- "antec" 
pred_cualit <- c("sexo_agre", "orient_sex","consum_spa","def_naturaleza","mujer_cabf","gp_discapa", "gp_desplaz", "gp_migrant", "gp_carcela",  
             "gp_gestan", "gp_indigen", "gp_pobicfb", "gp_mad_com", "gp_desmovi", "gp_psiquia", "gp_vic_vio","gp_otros","zona_conf","conv_agre","ambito_lug","cod_dpto_r","escenario","ac_mental","inf_aut")
pred_cuant  <- c("edad_")

# Ajustar pruebas
pruebas_antec <- bind_rows(map_dfr(pred_cualit, ~test_cualit(base_datos, respuesta, .x)),
                          map_dfr(pred_cuant,  ~test_cuant(base_datos, respuesta, .x)))

# Formatear resultados
pruebas_antec %>%
  arrange(desc(cramersV)) %>%
  mutate(across(everything(), ~ ifelse(is.na(.), "", .))) %>%  # ← reemplaza NA por vacío
  kable(format = "latex",col.names = c("Variable", "Prueba", "Estadístico", "Valor p", "Coef. Cramer", "Decisión asociación")) %>%
  kable_styling(latex_options = "H", full_width = FALSE, position = "center")
```

\newpage

### Atención en salud mental

En el cuarto conjunto de variables, la variable de respuesta es si la víctima recibió o no atención en salud mental. Los resultados indican asociación con todas las variables predictoras, siendo la más fuerte la que indica si la víctima convive o no con el agresor, con un coeficiente de Cramer de 0.3.

```{r, warning=FALSE,message=FALSE}
# Seleccionar variables de interés para ajustar pruebas
respuesta <- "ac_mental" 
pred_cualit <- c("per_etn", "sexo_agre", "orient_sex","consum_spa","def_naturaleza","mujer_cabf","tip_ss","gp_discapa", "gp_desplaz", "gp_migrant", "gp_carcela","gp_gestan", "gp_indigen", "gp_pobicfb", "gp_mad_com", "gp_desmovi", "gp_psiquia", "gp_vic_vio","gp_otros","pac_hos","conv_agre","cod_dpto_n","tip_ss","zona_conf")
pred_cuant  <- c("edad_")

# Ajustar pruebas
pruebas_mental <- bind_rows(map_dfr(pred_cualit, ~test_cualit(base_datos, respuesta, .x)),
                          map_dfr(pred_cuant,  ~test_cuant(base_datos, respuesta, .x)))

# Formatear resultados
pruebas_mental %>%
  arrange(desc(cramersV)) %>%
  mutate(across(everything(), ~ ifelse(is.na(.), "", .))) %>%  # ← reemplaza NA por vacío
  kable(format = "latex", col.names = c("Variable", "Prueba", "Estadístico", "Valor p", "Coef. Cramer", "Decisión asociación")) %>%
  kable_styling(latex_options = "H", full_width = FALSE, position = "center")
```

\newpage

### Remisión a protección

En el quinto conjunto de variables, la variable de respuesta es si la víctima fue remitida a protección. Todas las variables predictoras muestran asociación, siendo la más fuerte la que indica si la persona es consumidora de SPA, con un coeficiente de Cramer de 0.4.

```{r, warning=FALSE,message=FALSE}
# Seleccionar variables de interés para ajustar pruebas
respuesta <- "remit_prot" 
pred_cualit <- c("per_etn", "sexo_agre", "orient_sex","consum_spa","def_naturaleza","mujer_cabf","tip_ss","gp_discapa", "gp_desplaz", "gp_migrant", "gp_carcela","gp_gestan", "gp_indigen", "gp_pobicfb", "gp_mad_com", "gp_desmovi", "gp_psiquia", "gp_vic_vio","gp_otros","pac_hos","conv_agre","cod_dpto_n","zona_conf","inf_aut","antec","area","sust_vict")
pred_cuant  <- c("edad_")

# Ajustar pruebas
pruebas_remit <- bind_rows(map_dfr(pred_cualit, ~test_cualit(base_datos, respuesta, .x)),
                          map_dfr(pred_cuant,  ~test_cuant(base_datos, respuesta, .x)))

# Formatear resultados
pruebas_remit %>%
  arrange(desc(cramersV)) %>%
  mutate(across(everything(), ~ ifelse(is.na(.), "", .))) %>%  # ← reemplaza NA por vacío
  kable(format = "latex",
        col.names = c("Variable", "Prueba", "Estadístico", "Valor p", "Coef. Cramer", "Decisión asociación")) %>%
  kable_styling(latex_options = "H", full_width = FALSE, position = "center")
```

\newpage

### Informe a autoridades competentes

En el último conjunto de variables, la variable de respuesta es si el caso fue informado a las autoridades competentes. Se encontró que todas las variables predictoras están asociadas, siendo la de antecedentes de violencia la de mayor fuerza de relación con un coeficiente de Cramer de 0.6.

```{r, warning=FALSE,message=FALSE}
# Seleccionar variables de interés para ajustar pruebas
respuesta <- "inf_aut" 
pred_cualit <- c("per_etn", "sexo_agre", "orient_sex","consum_spa","def_naturaleza","mujer_cabf","tip_ss","gp_discapa", "gp_desplaz", "gp_migrant", "gp_carcela","gp_gestan", "gp_indigen", "gp_pobicfb", "gp_mad_com", "gp_desmovi", "gp_psiquia", "gp_vic_vio","gp_otros","pac_hos","conv_agre","cod_dpto_n","tip_ss","zona_conf","antec","area","sust_vict","per_etn","consum_spa","zona_conf")
pred_cuant  <- c("edad_")

# Ajustar pruebas
pruebas_inf_aut <- bind_rows(map_dfr(pred_cualit, ~test_cualit(base_datos, respuesta, .x)),
                          map_dfr(pred_cuant,  ~test_cuant(base_datos, respuesta, .x)))

# Formatear resultados
pruebas_inf_aut %>%
  arrange(desc(cramersV)) %>%
  mutate(across(everything(), ~ ifelse(is.na(.), "", .))) %>%  # ← reemplaza NA por vacío
  kable(format = "latex",
        col.names = c("Variable", "Prueba", "Estadístico", "Valor p", "Coef. Cramer", "Decisión asociación")) %>%
  kable_styling(latex_options = "H", full_width = FALSE, position = "center")
```


### Tipo de seguridad social

```{r}
# Proporción de casos por tipo de seguridad social y atención en salud mental
(prop.table(table(base_datos$tip_ss,base_datos$ac_mental),1)*100) %>%
  as.data.frame() %>% 
  kable(format = "latex",
        col.names = c("Tipo de aseguramiento", "Atención en salud mental", "Porcentaje"),
        digits = 2) %>%
  kable_styling(latex_options = "H",full_width = FALSE, position = "center")
```

Se observa que la mayoría de las víctimas afiliadas a regímenes especiales reciben atención en salud mental (Especial;46%,Excepción;71%), mientras que las víctimas con afiliación indeterminada presentan una cobertura menor (13%).

### Modalidad de violencia

Como se evidenció anteriormente, más de la mitad de los casos de violencia contra mujeres corresponde a violencia física (51%). Sin embargo, solo el 41.8% de estas víctimas recibe atención en salud mental, en contraste con los casos de violencia sexual, donde el 69% de las víctimas sí recibió este tipo de atención.

```{r}
# Recodificar tipo de violencia
aux <- base_datos %>% mutate(def_naturaleza = case_when(
        def_naturaleza == "Acoso sexual" ~ "Sexual",
        def_naturaleza == "Acceso carnal" ~ "Sexual",
        def_naturaleza == "Explotación sexual" ~ "Sexual",
        def_naturaleza == "Trata de personas" ~ "Sexual",
        def_naturaleza == "Actos sexuales" ~ "Sexual",
        def_naturaleza == "Otras violencias sexuales" ~ "Sexual",
        def_naturaleza == "Mutilación genital" ~ "Sexual",
        TRUE ~ def_naturaleza))
```

```{r,fig.width=7, fig.height=5, out.width="50%",fig.align='center'}
# Graficar número de casos por tipo de violencia y atención en salud mental
aux %>%
  group_by(def_naturaleza, ac_mental) %>%
  summarise(n = n(), .groups = "drop") %>%
  group_by(def_naturaleza) %>%
  mutate(prop = n / sum(n)) %>%
  ggplot(aes(x = def_naturaleza, y = prop, fill = ac_mental)) +
  geom_bar(stat = "identity", position = "fill", color = "white", alpha = 0.85) +
  geom_text(aes(label = scales::percent(prop, accuracy = 0.1)),
            position = position_fill(vjust = 0.5),
            size = 3.2, color = "#4B0082", fontface = "bold") +
  scale_fill_manual(values = c("#90A9C3", "#AE86D3","#C2BDBC")) +
  scale_y_continuous(labels = scales::percent_format()) +
  labs(
    x = "Tipo de violencia",
    y = "Proporción de casos (%)",
    fill = "Atención en salud mental"
  ) +
  theme_minimal() +
  theme(
    plot.title = element_text(face = "bold", hjust = 0.5),
    axis.text = element_text(color = "black"),
    legend.position = "top",
    strip.text = element_text(face = "bold")
  )
```

### Departamento de notificación

La siguiente tabla muestra la proporción de victimas que remitieron a protección por departamento. 

```{r}
# proproción de casos que remitieron a protección por departamento
(prop.table(table(base_datos$departamento_ocurrencia,base_datos$remit_prot),1)*100) %>%  kable(format = "latex",
        digits = 2) %>%
  kable_styling(latex_options = "H",full_width = FALSE, position = "center")
```

La siguiente tabla muestra la proporción de víctimas remitidas a protección por departamento. Aunque esta atención aplica para todos los tipos de violencia, no se cumple de manera uniforme: algunos departamentos presentan más del 60% de remisiones [Vaupés (66%), San Andrés (64%)], mientras que en otros el porcentaje no supera el 30% [Casanare (21%), Bogotá (26%), Santander (27%)].

Ahora bien, al analizar el porcentaje de víctimas que recibieron atención en salud mental, se observa que en San Andrés (62%) y Vaupés (72%) los valores también son altos. En Casanare el porcentaje mejora respecto a la remisión a protección, pero Bogotá y Santander continúan con niveles bajos. Además, destacan Guanía y Nariño con porcentajes superiores al 70%, frente a Sucre, donde menos del 40% recibió atención.

```{r}
# Proporción de víctimas que recibieron atención en salud mental por departamento
(prop.table(table(base_datos$departamento_ocurrencia,base_datos$ac_mental),1)*100) %>% kable(format = "latex",digits = 2) %>%
  kable_styling(latex_options = "H",full_width = FALSE, position = "center")
```


### Informe a las autoridades
Se encontró que cuando el agresor es mujer, solo el 36% de los casos se informa a las autoridades, mientras que cuando el agresor es hombre, el porcentaje asciende a 56%

```{r}
# Proporción de casos que se informaron a las autoridades por sexo
(prop.table(table(base_datos$sexo_agre,base_datos$inf_aut),1)*100) %>% kable(format = "latex",
 digits = 2       ) %>%
  kable_styling(latex_options = "H",full_width = FALSE, position = "center")
```

### Diagnósticos

Los cinco principales diagnósticos CIE-10 asociados al fallecimiento de las víctimas fueron: choque hipovolémico, paro cardíaco, violencia física, desnutrición proteico-calórica severa, sepsis y muerte sin asistencia.

```{r}
# Número de casos por causa de la muerte y proporción con respecto al total
base_datos %>% filter(cbmte != "No aplica" & !is.na(cbmte)) %>%  
  count(cbmte, sort = TRUE) %>%         # cuenta y ordena
  mutate(porc = round(100 * n / sum(n), 3)) %>%  # añade porcentaje
  slice_max(order_by = n, n = 5) %>% kable(format = "latex",
        , col.names = c("Diagnóstico","Número de casos","Proproción")) %>%
  kable_styling(latex_options = "H",full_width = FALSE, position = "center")
```



