---
title: Selección de Variables para el Modelo estadístico para
  identificar diagnósticos del impacto de la violencia contra la mujer en la salud
  mental.
output:
  html_document:
    toc: false
    df_print: paged
  pdf_document:
    toc: false
    number_sections: false
knitr:
  opts_chunk:
    echo: false
editor_options:
  markdown:
    wrap: 72
always_allow_html: true
header-includes: \usepackage{float}
---

```{r, echo=FALSE, warning=FALSE,message=FALSE}
knitr::opts_chunk$set(echo=FALSE)

library(here)
library(dplyr)
library(purrr)
library(rstatix)
```

\newpage

# Introducción

El presente documento detalla el proceso y la justificación para la
selección de variables predictoras que se utilizarán en el modelo
estadístico cuyo objetivo es identificar los factores asociados a si una
víctima de violencia de género recibe o no atención en salud mental
(**`ac_mental`**).

La selección se realizó en dos fases: una depuración inicial basada en
la calidad de los datos y su relevancia para el estudio, seguida de una
selección estadística basada en el análisis de asociación entre posibles
variables predictoras y la variable de interés.

# Parte 1: Depuración y selección inicial de variables

Inicialmente, se contaba con 82 variables asociadas a la información
sobre los casos sospechosos de violencia de género notificados. Estas
variables fueron explicadas de forma detallada en los informes previos
de depuración de la base de datos y análisis descriptivo.

Posteriormente, se realizó una depuración y selección más detallada de
las variables, considerando su completitud y relevancia para el estudio.
Los criterios aplicados fueron los siguientes:

-   **Descarte de variables con alto porcentaje de valores faltantes:**
    Una de las justificaciones para el alto nivel de valores faltantes
    en algunas variables radica en que la información no estaba
    disponible para todos los años del estudio. Esto se debe a que
    ciertas preguntas solo se incluían en los formularios técnicos de
    registro de víctimas para períodos específicos. Por lo tanto, una
    imputación de estos datos podría afectar la integridad del análisis,
    al no representar respuestas reales de los casos sospechosos.

-   **Conservación de variables teóricamente relevantes:** Se
    mantuvieron aquellas variables consideradas relevantes para el
    fenómeno de la violencia de género según informes sectoriales, como
    el *Informe de evento Violencia de género e intrafamiliar* del
    [Instituto Nacional de Salud
    (INS)](https://www.ins.gov.co/buscador-eventos/Informesdeevento/VIOLENCIA%20DE%20GENERO%20INFORME%20DE%20EVENTO%202023.pdf).

A partir de este proceso, se construyó una base de datos depurada con
variables que describen información sobre la víctima, el agresor, el
hecho y la atención recibida, y que presentan potencial relevancia
analítica para estudiar los factores asociados a la atención en salud
mental en víctimas de violencia de género. A continuación, se listan las
variables resultantes:

```{r, echo=FALSE, warning=FALSE,message=FALSE}
base_datos <- readRDS(paste0(here(),"/data/interim/SIVIGILA_debugged_v2.rds"))

colnames(base_datos)
```

# Parte 2: Análisis de asociación y selección final de variables predictoras candidatas

Como se ha mencionado, la variable de interés a analizar es **Atención
en salud mental**, que indica si la víctima recibió o no atención
psicológica tras la identificación del caso.

```{r}
ac_mental_distribution <- table(base_datos$ac_mental)/nrow(base_datos)*100
ac_mental_distribution
```

Del total de `r nrow(base_datos)` mujeres víctimas, el
`r round(ac_mental_distribution[1],3)`% recibió atención en salud
mental, mientras que el `r round(ac_mental_distribution[2],3)`% no
accedió a este servicio.

Así, es de interés buscar los factores asociados a dicha atención, con
base en las características personales, del hecho violento y del
agresor.

### Análisis de asociación

De la base depurada, se procedió a identificar las variables con mayor
poder predictivo para la atención en salud mental mediante un **análisis
de asociación estadística**.

Para ello, se aplicó una prueba estadística de asociación para cada
variable cualitativa, con el fin de determinar si existe una relación
significativa entre esa variable y la atención en salud mental
(`ac_mental`). La elección de la prueba dependió del número de
categorías de la variable analizada y del tamaño de las frecuencias
observadas en la tabla de contingencia. Las pruebas utilizadas fueron:

-   **Prueba Chi-cuadrado de Pearson:** Para tablas de contingencia con
    frecuencias esperadas altas.

-   **Chi-cuadrado con simulación de Monte Carlo**: utilizada cuando las
    frecuencias esperadas son bajas y la tabla de contingencia tiene
    dimensión mayor a 2x2, por lo que se requiere una mayor precisión en
    los resultados de la prueba

-   **Prueba exacta de Fisher**: utilizada cuando las frecuencias
    esperadas son bajas y la tabla de contingencia tiene dimensión 2x2.

Además, se calculó el **coeficiente V de Cramér**, que cuantifica la
fuerza de la asociación (0 = sin relación, 1 = relación perfecta).

Para predictores cuantitativos se utilizó la correlación de
**Spearman**, ya que no requiere supuestos de normalidad y permite
detectar relaciones monotónicas.

```{r, warning=FALSE,message=FALSE}
# Para variables cualitativas
test_cualit <- function(df, var_resp, var_pred) {
  tab <- table(df[[var_resp]], df[[var_pred]])
  
  if (any(chisq.test(tab)$expected < 5)) {
    test <- tryCatch(
      fisher.test(tab, simulate.p.value = TRUE, B = 1e5),
      error = function(e) fisher.test(tab, simulate.p.value = TRUE, B = 5000)
    )
    cramerv <- DescTools::CramerV(tab, bias.correct = TRUE)
    tibble(variable = var_pred,
           prueba = "Fisher (simulacion)",
           #estadistico = NA,
           p.value = round(test$p.value,3),
           cramersV = round(cramerv,3),
           decision = ifelse(test$p.value < alpha,
                             "Posible asociacion",
                             "No asociacion"))
  } else {
    test <- chisq.test(tab, correct = FALSE)
    cramerv <- DescTools::CramerV(tab, bias.correct = TRUE)
    tibble(variable = var_pred,
           prueba = "Chi-cuadrado",
           estadistico = round(unname(test$statistic),3),
           p.value = round(test$p.value,3),
           cramersV = round(cramerv,3),
           decision = ifelse(test$p.value < alpha,
                             "Posible asociacion",
                             "No asociacion"))
  }
}

```

```{r}
# Para variables cuantitativas
test_cuant <- function(df, var_resp, var_pred) {
  y <- as.numeric(as.factor(df[[var_resp]]))
  x <- suppressWarnings(as.numeric(df[[var_pred]]))
  
  if (all(is.na(x))) {
    return(tibble(variable = var_pred,
                  prueba = "Spearman",
                  #estadistico = NA,
                  p.value = NA,
                  decision = "Variable no numerica (no se pudo calcular)"))
  }
  
  test <- suppressWarnings(cor.test(x, y, method = "spearman", exact = FALSE))
  decision <- ifelse(test$p.value < alpha,
                     "Posible asociacion",
                     "No hay evidencia estadistica suficiente de asociacion")
  
  tibble(
    variable = var_pred,
    prueba = "Spearman",
    estadistico = round(unname(test$statistic), 3),
    p.value = round(test$p.value, 3),
    decision = decision
  )
}


```

```{r}
alpha <- 0.05


respuesta <- "ac_mental" 
pred_cualit <- c("per_etn", "sexo_agre", "orient_sex","consum_spa","def_naturaleza","mujer_cabf","tip_ss","gp_discapa", "gp_desplaz", "gp_migrant", "gp_carcela","gp_gestan", "gp_indigen", "gp_pobicfb", "gp_mad_com", "gp_desmovi", "gp_psiquia", "gp_vic_vio","gp_otros","pac_hos","conv_agre","cod_dpto_n","tip_ss","zona_conf")
pred_cuant  <- c("edad_")
pruebas_mental <- bind_rows(
  map_dfr(pred_cualit, ~test_cualit(base_datos, respuesta, .x)),
  map_dfr(pred_cuant,  ~test_cuant(base_datos, respuesta, .x))
)

knitr::kable(pruebas_mental %>% arrange(desc(cramersV)))
```

La decisión final de incluir una variable en el modelo se basó en:

1.  Un **valor** $p < 0.05$**,** indicando una asociación
    estadísticamente significativa con la recepción de atención en salud
    mental.

2.  Un **coeficiente V de Cramér** que indicara, al menos, una
    asociación débil pero sustancial.

3.  La **relevancia contextual** de la variable, avalada por informes
    como el INS.

# Resultados y Justificación de las Variables Seleccionadas

Tras el análisis de asociación estadística, se seleccionaron 9 variables
predictoras candidatas que cumplieron con los criterios establecidos de
significancia estadística, fuerza de asociación y relevancia contextual.
Estas variables representan dimensiones relevantes del fenómeno de la
violencia de género y muestran una distribución consistente con las
realidades documentadas en los informes del sector salud en Colombia, lo
que valida su inclusión desde una perspectiva de salud pública.

## Variables Seleccionadas por Dimensión

Las variables finalmente seleccionadas se agrupan en cuatro dimensiones
clave:

-   **Dimensión Socioeconómica:**
    -   Tipo de seguridad social
    -   Jefatura del hogar
-   **Dimensión Tipo y Severidad del Evento:**
    -   Tipo de violencia
    -   Hospitalización
    -   Escenario del hecho
-   **Dimensión Características del Agresor y Vínculo:**
    -   Sexo del agresor
    -   Parentesco con el agresor
    -   Convivencia con el agresor
-   **Dimensión Contexto Geográfico:**
    -   Área de ocurrencia
