---
title: "Manual código"
output: pdf_document
date: "2024-11-11"
---

El siguiente código muestra cómo leer y guardar datos con las funciones *load_data()* y *save_data()* que se encuentran en utils/load_data.R

```{r setup, include=FALSE}
knitr::opts_chunk$set(echo = TRUE)
```

```{r}
source("../utils/load_data.R")
```

# Cargar de datos

Esta función lee un conjunto de datos en formatos .xlsx, .txt, .rds o .csv. Los argumentos principales son:

- **file_name:** nombre del archivo, incluyendo la extensión (obligatorio).
- **type:** subcarpeta donde se encuentra el archivo. Su valor predeterminado es "raw", pero también puede ser "processed" o "interim".

```{r}
data <- load_data("datos_abiertos_2015_2023.csv", type = "raw")
```

Sin embargo, pueden indicarse otros argumentos que tienen las funciones *read.table()*, *read.csv()*, *read_xlsx()* y *readRDS* dependiendo del formato del archivo que se quiere leer. Por ejemplo,para archivos .csv y .txt:

```{r, eval = FALSE}
data <- load_data("", type = "raw", header = FALSE, sep = ";")
```

# Guardar datos

Esta función guarda un conjunto de datos en formato .xlsx, .txt, .rds y .csv. Tiene cuatro argumentos:

- **data:** objeto de R que contiene el conjunto de datos a guardar.
- **file_name:** nombre con que se guardará el archivo.
- **type:** subcarpeta donde se guardará el archivo. Su valor predeterminado es "processed", pero también puede ser "raw" o "interim".
- **format:** extensión del archivo que se guardará. Su valor es "csv" pero también puede ser "rds","xlsx" y "txt".

Si el archivo se guardó correctamente, se muestra un mensaje de confirmación.

```{r}
save_data(data, "prueba_csv", type = "processed", format = "csv")
```

```{r}
save_data(data, "prueba_excel", type = "raw", format = "xlsx")
```
