---
title: "Modelo Logístico Bayesiano para Predicción de Atención en Salud Mental"
output:
  pdf_document:
    toc: true
    number_sections: false
knitr:
  opts_chunk:
    echo: false
editor_options:
  markdown:
    wrap: 72
---

```{r setup, include=FALSE}
knitr::opts_chunk$set(echo = TRUE)
```


# Cargar librerías necesarias

```{r}
library(dplyr)
library(ggplot2)
library(purrr)
library(here)
library(tidyr)
library(rstan)
library(bayesplot)
library(pROC)
library(explore)
```


# Lectura y preparación de la base de datos

```{r}
source("../utils/load_data.R")
data_model <- load_data("data_model.csv", type = "processed")

unique(data_model$ac_mental)
```



# Construcción de la matriz de diseño
```{r}
data_model |> is.na() |> colSums() %>% sort(decreasing = TRUE) |> data.frame() %>% setNames("na_count")
```

```{r}
data <- data_model %>% select(c("ac_mental",
                    "edad", "mujer_cabf","def_naturaleza",
                    "area_", "sexo_agre", "parentezco_agresor", 
                    "conv_agre", "pac_hos_" , "escenario", 
                    "grupo_edad","actividad", 
                    "año_not", "tip_ss_"))

data |> is.na() |> colSums() %>% sort(decreasing = TRUE) |> data.frame() %>% setNames("na_count")
```

```{r}
data %>% explore()
```

```{r}
data %>% group_by(ac_mental) %>% summarise(n=n()) %>%
  mutate(proportion = n / sum(n))
```

# Remover NA en las variables a utilizar

```{r}
## Remove missing values
data <-data[!apply(is.na(data), 1, any), ]
```




```{r}
data %>% group_by(ac_mental) %>% summarise(n=n()) %>%
  mutate(proportion = n / sum(n))
```

```{r}
data %>% filter(tip_ss_=="I") %>% group_by(ac_mental) %>% summarise(n=n())
```


## Muestreo estratificado (10,000 observaciones)

```{r}
# Calcular proporciones por categoría de respuesta
prop_categ <- prop.table(table(data$ac_mental))
tam_categ <- round(10000 * prop_categ)

# Realizar muestreo estratificado según proporciones
set.seed(123)
muestra <- data %>%
  split(.$ac_mental) %>%
  map2_df(tam_categ, sample_n)

# Verificar que las proporciones en la muestra se mantengan
prop.table(table(muestra$ac_mental))
```

**Si se eliminan los NA de esas variables, cambia mucho las proporciones de la variable respuesta en la variable respuesta



## Modelo Logístico Bayesiano para Predicción de Atención en Salud Mental:

- Muestreo estratificado de 10.000 observaciones

- **Respuesta**: Recibió o no atención en salud mental (ac_mental)

### Modelo 1:

- **Predictoras**: edad víctima (edad), si/no cabeza de familia(mujer_cabf), tipo de violencia(def_naturaleza), área de ocurrencia(area_), sexo agresor(sexo_agre), parentezco agresor(parentezco_agresor), si/no convive con el agresor(conv_agre), si/no hospitalizado(pac_hos_) y escenario donde ocurrió el hecho(escenario)



```{r}
str(data)
```
```{r}
data <- data %>%
  mutate(
    mujer_cabf = factor(mujer_cabf, levels = c(2, 1)),
    def_naturaleza = factor(def_naturaleza, levels = c("Negligencia y abandono", "Violencia física", "Violencia psicológica", "Violencia sexual")),
    
    area_ = factor(area_, levels = c("Cabecera municipal", "Centro poblado", "Rural disperso")),
    
    sexo_agre = factor(sexo_agre, levels = c("I","F", "M")),
    
    parentezco_agresor = factor(parentezco_agresor, levels = c("Otro", "Pareja", "Familiar", "Ex_Pareja", "Padre", "Madre", "Conocido(a)", "Amigo(a)", "Desconocido(a)")),
    
    escenario = factor(escenario, levels = c("Otro", "Área deportiva y recreativa", "Comercio y áreas de servicios", "Espacios abiertos", "Establecimiento educativo", "Institución de salud", "Lugar de trabajo", "Lugares de esparcimiento con expendio de alcohol", "Vía Pública", "Vivienda")),
    tip_ss_ =factor(tip_ss_, levels = c("I","C","E", "N", "P", "S")),
    año_not = factor(año_not, levels = c("2016", "2017", "2018", "2019", "2020", "2021", "2022", "2023")), 
      actividad = factor(actividad, levels=c("Otro", "Agricultores y trabajadores calificados agropecuarios,forestales y pesqueros"
   ,"Directores y gerentes"                                                       
   ,"Estudiante"                                                                  
   ,"Habitante de Calle"                                                          
   ,"Líderes(as) cívicos"                                                         
   ,"Ninguna"                                                                     
   ,"Ocupaciones elementales"                                                     
   ,"Oficiales, operarios, artesanos y oficios relacionados"                      
   ,"Operadores de instalaciones y máquinas y emsambladores"                      
   ,"Persona dedicada al cuidado del hogar"                                       
   ,"Persona en situación de prostitución"                                        
   ,"Persona que cuida a otras"                                                   
   ,"Personal de apoyo administrativo"                                            
   ,"Profesionales, científicos e intelectuales"                                  
   ,"Técnicos y profesionales del nivel medio"                                    
   ,"Trabajadores de los servicios y vendedores de comercios y mercados" )),
    conv_agre = factor(conv_agre, levels = c(2, 1)),
    pac_hos_ = factor(pac_hos_, levels = c(2, 1)), 
  )
str(data)
```

# Models

### model 1
```{r}
# Matriz de diseño
X_1 <- model.matrix(ac_mental ~ 
                    edad + mujer_cabf + def_naturaleza +
                    area_ + sexo_agre + 
                    parentezco_agresor + conv_agre  + 
                    pac_hos_ + escenario,
                  data = data)[, -1]


# Preparar datos para stan
datos_stan_1 <- list(
  N = nrow(data),
  K = ncol(X_1), ## Efectos fijos
  X = X_1,
  y = as.integer(data$ac_mental)
)
```



```{r}
# Ajuste del modelo logístico en Stan

modelo_logistico_1 <- stan(
  file = "logistic_model.stan",
  data = datos_stan_1,
  iter = 3000,
  chains = 3,
  warmup = 750,
  cores = 3
)
```

```{r}

modelo_logistico_1 <- readRDS("model.rds")
print(modelo_logistico_1, pars = c("alpha", "beta"), probs = c(0.025, 0.975))
```



### Modelo 2:

- **Predictoras**: edad víctima (edad), si/no cabeza de familia(mujer_cabf), tipo de violencia(def_naturaleza), área de ocurrencia(area_), sexo agresor(sexo_agre), parentezco agresor(parentezco_agresor), si/no convive con el agresor(conv_agre), si/no hospitalizado(pac_hos_), escenario donde ocurrió el hecho(escenario), ocupación de la víctima(actividad), año de notificación del hecho(año_not), tipo de seguridad social(tip_ss_)

```{r}
# Matriz de diseño
X_2 <- model.matrix(ac_mental ~ 
                    edad + mujer_cabf + def_naturaleza +
                    area_ + sexo_agre + 
                    parentezco_agresor + conv_agre  + 
                    pac_hos_ + escenario + actividad +
                    año_not + tip_ss_,
                  data = data)[, -1]

# Preparar datos para stan
datos_stan_2 <- list(
  N = nrow(data),
  K = ncol(X_2), ## Efectos fijos
  X = X_2,
  y = as.integer(data$ac_mental)
)
```


```{r}
# Ajuste del modelo logístico en Stan
modelo_logistico_2 <- stan(
  file = "logistic_model.stan",
  data = datos_stan_2,
  iter = 3000,
  chains = 3,
  warmup = 750,
  cores = 6
)
```

```{r}
modelo_logistico_2@stanmodel@dso <- new("cxxdso")

saveRDS(modelo_logistico_2, file = "model_all_data_all_var.rds")
```

```{r}
model <- readRDS("model_2.rds")
```

```{r}
print(model, pars = c("alpha", "beta"), probs = c(0.025, 0.975))
```

```{r}
# Gráficos de diagnóstico

#traceplot(as.array(modelo_logistico, pars = c("alpha","beta")))
mcmc_acf(as.matrix(modelo_logistico_2, pars = c("alpha", "beta")))

mcmc_intervals(as.matrix(modelo_logistico_2, pars = "beta"))

mcmc_hist(as.matrix(modelo_logistico_2, pars = "beta"))
mcmc_trace(as.array(modelo_logistico_2), pars = c("alpha", "beta[1]", "beta[2]"))
```

```{r}
# Extraer coeficientes estimados
posterior_samples <- extract(model)

saveRDS(posterior_samples, file = "posterior_samples.rds")
posterior_ <- readRDS("posterior_samples.rds")

# Calcular la media de los coeficientes estimados
alpha_hat <- mean(posterior_samples$alpha)  
beta_hat <- colMeans(posterior_samples$beta)  

# Calcular probabilidades predichas
probs_predichas <- plogis(alpha_hat + X_2 %*% beta_hat)

# Convertir a clases (umbral de 0.5)
predicciones_binarias <- ifelse(probs_predichas > 0.5, 1, 0)
# Matriz de confusión
confusion_matrix <- table(Real = data$ac_mental, Predicho = predicciones_binarias)
confusion_matrix
```

#### Métricas de desempeño y curva ROC

```{r}
TN <- confusion_matrix[1,1]
FP <- confusion_matrix[1,2]
FN <- confusion_matrix[2,1]
TP <- confusion_matrix[2,2]

accuracy <- (TP + TN) / (TP + TN + FP + FN)
precision <- TP / (TP + FP)
recall <- TP / (TP + FN)
f1_score <- 2 * (precision * recall) / (precision + recall)

cat("Accuracy:", accuracy, "\n")
cat("Precision:", precision, "\n")
cat("Recall (Sensibilidad):", recall, "\n")
cat("F1-Score:", f1_score, "\n")

roc_obj <- roc(data$ac_mental, as.numeric(probs_predichas))
auc(roc_obj)
plot(roc_obj, col = "#377eb8", main = "Curva ROC")
```

#### Interpretación: Odds Ratios

```{r}
# Calcular Odds Ratios
odds_ratios <- exp(beta_hat)
intercepto_OR <- exp(alpha_hat)

# Crear tabla de resultados
tabla_resultados <- data.frame(
  Parametro = paste0("β", 1:length(odds_ratios)),
  Variable = colnames(X_2),
  Odds_Ratio = odds_ratios
)

# Mostrar tabla
print(tabla_resultados, row.names = FALSE)
```



### Modelo 3:

- **Predictoras**: edad), si/no cabeza de familia(mujer_cabf), tipo de violencia(def_naturaleza), sexo agresor(sexo_agre), parentezco agresor(parentezco_agresor), si/no convive con el agresor(conv_agre), si/no hospitalizado(pac_hos_), escenario donde ocurrió el hecho(escenario),  tipo de seguridad social(tip_ss_)

```{r}
# Matriz de diseño
X_3 <- model.matrix(ac_mental ~ 
                    edad + mujer_cabf + def_naturaleza +
                    area_ + sexo_agre + 
                    parentezco_agresor + conv_agre  + 
                    pac_hos_ + escenario + tip_ss_,
                  data = data)[, -1]


# Preparar datos para stan
datos_stan_3 <- list(
  N = nrow(data),
  K = ncol(X_3), ## Efectos fijos
  X = X_3,
  y = as.integer(data$ac_mental)
)
```


```{r}
# Ajuste del modelo logístico en Stan
modelo_logistico_3 <- stan(
  file = "logistic_model.stan",
  data = datos_stan_3,
  iter = 5000,
  chains = 3,
  warmup = 1000,
  cores = 8
)
```

```{r}
print(modelo_logistico_3, pars = c("alpha", "beta"), probs = c(0.025, 0.975))
```



### Modelo 4:

- **Predictoras**: grupo edad víctima (grupo_edad), si/no cabeza de familia(mujer_cabf), tipo de violencia(def_naturaleza), área de ocurrencia(area_), sexo agresor(sexo_agre), parentezco agresor(parentezco_agresor), si/no convive con el agresor(conv_agre), si/no hospitalizado(pac_hos_), escenario donde ocurrió el hecho(escenario), ocupación de la víctima(actividad), año de notificación del hecho(año_not), tipo de seguridad social(tip_ss_) y comuna de la víctima(comuna_nuevo)

```{r}
# Matriz de diseño
X_4 <- model.matrix(ac_mental ~ 
                    grupo_edad + mujer_cabf + def_naturaleza +
                    area_ + sexo_agre + 
                    parentezco_agresor + conv_agre  + 
                    pac_hos_ + escenario + actividad +
                    año_not + tip_ss + comuna_nuevo,
                  data = muestra)[, -1]


# Preparar datos para Stan
datos_stan_4 <- list(
  N = nrow(muestra),
  K = ncol(X_4), ## Efectos fijos
  X = X_4,
  y = as.integer(muestra$ac_mental)
)
```



```{r}
# Ajuste del modelo logístico en Stan
modelo_logistico_4 <- stan(
  file = "logistic_model.stan",
  data = datos_stan_4,
  iter = 3000,
  chains = 3,
  warmup = 750,
  cores = 3
)
```

