```{r, include=FALSE}
knitr::opts_chunk$set(echo=FALSE)
```

```{r, include=FALSE}
library(dplyr)
library(ggplot2)
source("../utils/load_data.R")
library(here)
library(hms)
library(forcats)
library(lubridate)
library(stringr)
library(tidyr)
library(stringi)
library(caret)
library(factoextra)
library(NbClust)
library(explore)
library(cluster)
```

```{r}
medata <- load_data("medata_1900_2022_debugged.csv", type = "interim")
```

```{r}
medata |> is.na() |> sum()
```

```{r}
summary(as.factor(medata$def_naturaleza))
```

```{r}
medata <- medata %>% filter(sexo_ == "F") 
```


```{r}
# Sólo quedamos con la fecha de notificación y fecha_hecho 
medata <- medata |> select(-c(fec_def_, fec_hos_, sem_ges_, fec_con_, sexo_ ))
```

```{r}
medata |> is.na() |> colSums() |> data.frame()
```

```{r}
# Casos después del 2017
medata <- medata %>%
  mutate(año_hecho = as.numeric(as.character(año_hecho))) %>%  #
  filter(año_hecho >= 2017)  
```

# Eliminando valores faltantes en filas
```{r}
df <- medata[!apply(is.na(medata), 1, any), ] ## Eliminar valores faltantes en filas 
```

```{r}
# # Registros sin columnas con valores faltantes
# 
# df <- medata[, colSums(is.na(medata)) == 0]
```

```{r}
## Datos numéricos
df[, sapply(df, is.numeric)]
```
```{r}
## Modify binary levels
cols_to_modify <- sapply(df, function(col) all(col %in% c(1, 2)))


df <- df %>% mutate(across(.cols = names(df)[cols_to_modify],
.fns = ~ ifelse(. == 2, 0, .)))
```


```{r}
# Se eliminan variables de grupos poblacionales
gp_ <- c("gp_discapa", "gp_desplaz", "gp_migrant", "gp_carcela",  
             "gp_gestan", "gp_indigen", "gp_pobicbf", "gp_mad_com",
             "gp_desmovi", "gp_psiquia", "gp_vic_vio", "gp_otros")
lapply(df[, gp_], table, useNA = "ifany")
```

```{r}
gp_ <- c("gp_carcela","gp_indigen", "gp_mad_com",
             "gp_desmovi", "gp_psiquia")
df <- df %>% select(-all_of(gp_))
```

```{r}
sort(summary(as.factor(df$nom_grupo_)))
```
```{r}
sort(summary(as.factor(df$npais_resi)))
```
```{r}
sort(summary(as.factor(df$nmun_notif)))
```

```{r}
df <- df %>% filter(npais_resi == "Colombia", ndep_resi == "Antioquia", nmun_notif %in% c("Medellín", "Itagüí", "Bello", "Envigado", "Sabaneta","Girardota", "Copacabana"  )) %>% select(-c(npais_resi, ndep_resi))
```

```{r}
# Variables no relevantes 
df <- df %>% select(-c("nom_grupo_", "con_fin_", "cbmte_", "per_etn_", "ndep_notif" ))
```

```{r}
df$año_hecho <- as.factor(df$año_hecho)
```

```{r}
df[, sapply(df, is.character)]
```

```{r}
# Convertir caracter a factor
df[] <-lapply(df, function(x) if(is.character(x)) as.factor(x) else x)
```

```{r}

# save_data(df, "medata_python", type = "interim")
```


```{r}
df[, sapply(df, is.factor)]
```
### Asignando niveles a las variables categoricas
```{r}
# Niveles de las variables categóricas
factor_mappings <- lapply(df, function(x) {
  if (is.factor(x)) {
    data.frame(Level = levels(x), Code = seq_along(levels(x)))
  } else {
    NULL
  }
})
```

```{r}
factor_mappings
```

```{r}
medata <- df
```

```{r}
df <- df %>%
  mutate_if(is.factor, as.numeric)
```

```{r}
df
```

### One-Hot-Encoding 

```{r}
# dummy  <- dummyVars(" ~ .",df[, sapply(df, is.factor)])
# data.frame(predict(dummy, df[, sapply(df, is.factor)])) ## dada la cantidad de niveles de las categorias no es posible usar esta técnica por ahora
```


## Cor

```{r}
as.data.frame(as.table(cor(df))) |> subset( abs(Freq) > 0.7 & abs(Freq) < 1 )
```

Se procede a remover la variable grupo edad por su correlación con edad, las demás variables se dejan dado que tiene sentido medir correlación entre fechas

```{r}
## Removing correlation data 
df <- df |> select(-c(grupo_edad, fecha_nto_,ini_sin_) )
```

## PCA
```{r}
# df <- df |>  mutate(across(ac_mental, ~ ifelse(. == 2, 0, .)))
```

```{r}
pca_resultado <- prcomp(df, 
                        center = TRUE,  # Por defecto TRUE
                        scale. = TRUE) 
```

```{r}
summary(pca_resultado)
```

```{r}
plot(pca_resultado$sdev^2, 
     type = "b", 
     main = "Varianza explicada por componente",
     xlab = "Componentes", 
     ylab = "Varianza")
```

```{r}
# Biplot (variables y observaciones)
ggplot(data.frame(pca_resultado$x[, 3:5]), aes(PC3, PC4, PC5)) +
  geom_point() +
  geom_text(aes(label = rownames(df)), check_overlap = TRUE) +
  theme_minimal()

```
```{r}
var_acumulada <- cumsum(pca_resultado$sdev^2 / sum(pca_resultado$sdev^2))
num_componentes <- which(var_acumulada >= 0.90)[1]
print(paste("Número óptimo de componentes:", num_componentes))
```


## K - MEANS

```{r}
# library(factoextra)
# 
# 
# fviz_nbclust(
#   df_scaled,
#   kmeans,
#   k.max = 10,
#   method = "wss"
#   # diss = get_dist(df, method = "spearman")
# )
```

```{r}
df_scaled <- scale(df[, 1:42])
```

```{r}
wss <- sapply(1:30, function(k){kmeans(df_scaled, k, nstart=10)$tot.withinss})
plot(1:30, wss, type="b", pch=19)
```
```{r}
# library(cluster)
# compute_silhouette_scores <- function(df, max_k = 10, min_k = 2) {
#   sapply(min_k:max_k, function(k) {
#     km <- kmeans(df, centers = k, nstart = 10)
#     sil <- silhouette(km$cluster, dist(df))
#     mean(sil[, "sil_width"])  # clearer than ss[, 3]
#   })
# }
# 
# silhouette_scores <- compute_silhouette_scores(df_scaled, max_k = 5)
# 
# # Plot silhouette scores
# plot(2:10, silhouette_scores, type = "b", pch = 19,
#      xlab = "Number of clusters (k)", ylab = "Average silhouette width",
#      main = "Silhouette Method for Optimal k")
```

```{r}
# gap_stat <- clusGap(df_scaled, 
#                     FUN = kmeans, 
#                     K.max = 5, 
#                     B = 50,          # Number of bootstraps
#                     nstart = 10)
```


```{r}
set.seed(123)
km <- kmeans(df_scaled, centers = 2, nstart = 50)
```

```{r}
fviz_cluster(object = km, # kmeans object 
             data = df_scaled, # data used for clustering
             ellipse.type = "norm",
             geom = "point",
             palette = "jco",
             main = "",
             ggtheme = theme_minimal())
```

```{r}
df$cluster_1 <- as.factor(km$cluster)
medata$cluster_1 <- as.factor(km$cluster)
```

```{r}
table(df$cluster, df$def_naturaleza) # Los grupos se están separando dado si el tipo de violencia fue sexual o no sexual
```
```{r}
table(df$cluster, df$pac_hos_)
```
```{r}
table(df$cluster, df$ac_mental)
```
 
```{r}
medata %>% explore()
```

# Eliminando valores faltantes en columnas

```{r}
# # Registros sin columnas con valores faltantes
# 
df_2 <- medata[, colSums(is.na(medata)) == 0]

```

```{r}
df_2[, sapply(df_2, is.numeric)]
```

```{r}
## Modify binary levels
cols_to_modify <- sapply(df_2, function(col) all(col %in% c(1, 2)))


df_2 <- df_2 %>% mutate(across(.cols = names(df_2)[cols_to_modify],
.fns = ~ ifelse(. == 2, 0, .)))
```

```{r}
df_2$año_hecho <- as.factor(df_2$año_hecho)
```

```{r}
df_2[, sapply(df_2, is.factor)]
```

```{r}
medata_2 <- df_2
# Convertir caracter a factor
df_2[] <-lapply(df_2, function(x) if(is.character(x)) as.factor(x) else x)
```

### Asignando niveles a las variables categoricas



```{r}
df_2 <- df_2 %>%
  mutate_if(is.factor, as.numeric)
```

## Cor

```{r}
as.data.frame(as.table(cor(df_2))) |> subset( abs(Freq) > 0.7 & abs(Freq) < 1 )
```
```{r}
## Removing correlation data 
df_2 <- df_2 |> select(-c(grupo_edad) )
```

## PCA
```{r}
# df <- df |>  mutate(across(ac_mental, ~ ifelse(. == 2, 0, .)))
```

```{r}
pca_resultado_2 <- prcomp(df_2, 
                        center = TRUE,  # Por defecto TRUE
                        scale. = TRUE) 
```

```{r}
summary(pca_resultado_2)
```

```{r}
plot(pca_resultado_2$sdev^2, 
     type = "b", 
     main = "Varianza explicada por componente",
     xlab = "Componentes", 
     ylab = "Varianza")
```

```{r}
# Biplot (variables y observaciones)
ggplot(data.frame(pca_resultado$x[, 3:5]), aes(PC3, PC4, PC5)) +
  geom_point() +
  geom_text(aes(label = rownames(df)), check_overlap = TRUE) +
  theme_minimal()

```
```{r}
var_acumulada <- cumsum(pca_resultado_2$sdev^2 / sum(pca_resultado_2$sdev^2))
num_componentes <- which(var_acumulada >= 0.90)[1]
print(paste("Número óptimo de componentes:", num_componentes))
```
## Kmeans

```{r}
df_scaled_2 <- scale(df_2)
```

```{r}
wss <- sapply(1:10, function(k){kmeans(df_scaled_2, k, nstart=10)$tot.withinss})
plot(1:10, wss, type="b", pch=19)
```

```{r}
set.seed(123)
km_2 <- kmeans(df_scaled_2, centers = 2, nstart = 50)
```

```{r}
fviz_cluster(object = km_2, # kmeans object 
             data = df_scaled_2, # data used for clustering
             ellipse.type = "norm",
             geom = "point",
             palette = "jco",
             main = "",
             ggtheme = theme_minimal())
```
```{r}
df_2$cluster_1 <- as.factor(km_2$cluster)
medata_2$cluster_1 <- as.factor(km_2$cluster)
```

```{r}
table(df_2$cluster_1, df_2$def_naturaleza)
```

```{r}
medata_2$def_naturaleza <- as.factor(medata_2$def_naturaleza)
```

```{r}
medata_2 %>% explore()
```


### Removing def naturaleza 
```{r}
df[, 1:42] %>% select(-def_naturaleza)
```

```{r}
df_scaled_ <- df[, 1:42] %>% select(-def_naturaleza)
df_scaled_ <- scale(df_scaled_)
```

```{r}
wss <- sapply(1:10, function(k){kmeans(df_scaled_, k, nstart=10)$tot.withinss})
plot(1:10, wss, type="b", pch=19)
```

```{r}
set.seed(123)
km2 <- kmeans(df_scaled_, centers = 2, nstart = 50)


fviz_cluster(object = km2, # kmeans object 
             data = df_scaled_, # data used for clustering
             ellipse.type = "norm",
             geom = "point",
             palette = "jco",
             main = "",
             ggtheme = theme_minimal())
```

```{r}
df$cluster_2 <- as.factor(km$cluster)
table(df$cluster_2, df$def_naturaleza) 
```
```{r}
table(df$cluster, df$def_naturaleza) 
```

```{r}
km2$centers
```

```{r}
medata %>% explore()
```


```{r}
# Se eliminan las variables asociadas tomadas después del hecho
df[, 1:31]
df_2 <- df[, 1:31] %>% select(-def_naturaleza)
df_scaled_2 <- scale(df_2)

wss <- sapply(1:10, function(k){kmeans(df_scaled_2, k, nstart=10)$tot.withinss})
plot(1:10, wss, type="b", pch=19)
```

```{r}
set.seed(123)
km3 <- kmeans(df_scaled_2, centers = 3, nstart = 50)


fviz_cluster(object = km3, # kmeans object 
             data = df_scaled_2, # data used for clustering
             ellipse.type = "norm",
             geom = "point",
             palette = "jco",
             main = "",
             ggtheme = theme_minimal())
```

```{r}
df$cluster_3 <- as.factor(km3$cluster)
medata$cluster_2 <-  as.factor(km3$cluster)
```

```{r}
table(df$cluster, df$ac_mental) 
```
```{r}
medata %>% explore()
```

## Hierarchical clustering
```{r}
# library(cluster)
# #define linkage methods
# m <- c( "average", "single", "complete", "ward")
# names(m) <- c( "average", "single", "complete", "ward")
# 
# #function to compute agglomerative coefficient
# ac <- function(x) {
#   agnes(df_scaled, method = x)$ac
# }
# 
# #calculate agglomerative coefficient for each clustering linkage method
# sapply(m, ac)

```

```{r}
# #perform hierarchical clustering using Ward's minimum variance
# clust <- agnes(df_scaled, method = "ward")
# 
# #produce dendrogram
# pltree(clust, cex = 0.6, hang = -1, main = "Dendrogram") 
```
Dada la primera partición se procede a clusterizar el 2 cluster que engloba todos los tipos de violencia sexual de la base

```{r}
df_h <-df %>% filter(cluster_1==2) %>% select(1:42) %>% select(-c("sp_its", "prof_hep_b", "prof_otras", "ac_anticon", "ac_ive", "evi_mlegal" )) #variables que dado el filtro solo tienen un nivel (ya que sólo se toman cuando fue un hecho de violencia sexual)
df_scaled_h <- scale(df_h)

wss <- sapply(1:10, function(k){kmeans(df_scaled_h, k, nstart=10)$tot.withinss})
plot(1:10, wss, type="b", pch=19)
```

```{r}
set.seed(123)
km_h <- kmeans(df_scaled_h, centers = 4, nstart = 50)


fviz_cluster(object = km_h, # kmeans object 
             data = df_scaled_h, # data used for clustering
             ellipse.type = "norm",
             geom = "point",
             palette = "jco",
             main = "",
             ggtheme = theme_minimal())
```

